```{=openxml}
<w:p>
  <w:r>
    <w:br w:type="page"/>
  </w:r>
</w:p>
```

# **Aderência** {#aderencia}

<br>

## Teste de Kolmogorov-Smirnov ($D$) \@ref(eq:ks).[@KolmogorovSmirnov1933]

<br>

\begin{equation}
(\#eq:ks)
D = \sup_x |F_n(x) - F(x)|
\end{equation}

<br>

```{r ks, include = TRUE, echo = FALSE, warning = FALSE, message = FALSE, appendix = TRUE, fig.align = 'center', layout='Blank', ph=officer::ph_location_fullsize(), results = "asis", fig.fullwidth = TRUE}
library("dplyr")

# Reprodutibilidade
base::set.seed(1234)

# Dados simulados
x <- stats::rnorm(100, mean = 50, sd = 10)

# Teste KS
ks_res <- stats::ks.test(
  x = x,
  y = "pnorm",
  mean = base::mean(x),
  sd = stats::sd(x)
)

# Tabela formatada
dados <- tibble::tibble(
  Estatística = unname(ks_res$statistic),
  `P-valor`   = ks_res$p.value
)

knitr::kable(
  dados,
  digits = 4,
  caption = "Teste de Kolmogorov-Smirnov",
  align = c("c", "c"),
  format = ifelse(knitr::is_html_output(), "html", "latex"),
  booktabs = TRUE,
  linesep = "",
  escape = FALSE
) %>%
  kableExtra::kable_styling(
    latex_options = c("basic"),
    bootstrap_options = c("basic", "hover", "condensed", "responsive"),
    full_width = TRUE,
    position = "center"
  ) %>%
  kableExtra::row_spec(
    0,
    bold = TRUE,
    extra_css = "border-top: 1px solid; border-bottom: 1px solid"
  ) %>%
  kableExtra::column_spec(
    1,
    bold = TRUE
  ) %>%
  kableExtra::row_spec(
    nrow(dados),
    extra_css = "border-bottom: 1px solid"
  )
```

<br>

## Teste de Anderson-Darling ($A^2$) \@ref(eq:ad).[@anderson1952]

<br>

\begin{equation}
(\#eq:ad)
A^2 =
-n -
\dfrac{1}{n}
\sum_{i=1}^{n}
(2i-1)
\left[
\ln\left(F(X_i)\right)
+
\ln\left(1 - F(X_{n+1-i})\right)
\right]
\end{equation}

<br>

```{r ad, include = TRUE, echo = FALSE, warning = FALSE, message = FALSE, appendix = TRUE, fig.align = 'center', layout='Blank', ph=officer::ph_location_fullsize(), results = "asis", fig.fullwidth = TRUE}
library("dplyr")

# Reprodutibilidade
base::set.seed(1234)

# Dados simulados
x <- stats::rnorm(100, mean = 50, sd = 10)

# Teste Anderson-Darling
ad_res <- nortest::ad.test(x)

# Tabela formatada
dados <- tibble::tibble(
  Estatística = unname(ad_res$statistic),
  `P-valor`   = ad_res$p.value
)

knitr::kable(
  dados,
  digits = 4,
  caption = "Teste de Anderson-Darling",
  align = c("c", "c"),
  format = ifelse(knitr::is_html_output(), "html", "latex"),
  booktabs = TRUE,
  linesep = "",
  escape = FALSE
) %>%
  kableExtra::kable_styling(
    latex_options = c("basic"),
    bootstrap_options = c("basic", "hover", "condensed", "responsive"),
    full_width = TRUE,
    position = "center"
  ) %>%
  kableExtra::row_spec(
    0,
    bold = TRUE,
    extra_css = "border-top: 1px solid; border-bottom: 1px solid"
  ) %>%
  kableExtra::column_spec(
    1,
    bold = TRUE
  ) %>%
  kableExtra::row_spec(
    nrow(dados),
    extra_css = "border-bottom: 1px solid"
  )
```

<br>

## Teste de Cramér-von Mises ($W^2$) \@ref(eq:cvm).[@cramér1928]

<br>

\begin{equation}
(\#eq:cvm)
W^2 =
\dfrac{1}{12n}
+
\sum_{i=1}^{n}
\left(
F(X_i)
-
\dfrac{2i-1}{2n}
\right)^2
\end{equation}

<br>

```{r cvm, include = TRUE, echo = FALSE, warning = FALSE, message = FALSE, appendix = TRUE, fig.align = 'center', layout='Blank', ph=officer::ph_location_fullsize(), results = "asis", fig.fullwidth = TRUE}
library("dplyr")

# Reprodutibilidade
base::set.seed(1234)

# Dados simulados
x <- stats::rnorm(100, mean = 50, sd = 10)

# Teste Cramér-von Mises
cvm_res <- nortest::cvm.test(x)

# Tabela
library(dplyr)
library(knitr)
library(kableExtra)

# Reprodutibilidade
set.seed(1234)

# Dados simulados
x <- rnorm(100, mean = 50, sd = 10)

# Teste Cramér-von Mises
cvm_res <- nortest::cvm.test(x)

# Tabela formatada
dados <- tibble::tibble(
  Estatística = unname(cvm_res$statistic),
  `P-valor`   = cvm_res$p.value
)

knitr::kable(
  dados,
  digits = 4,
  caption = "Teste de Cramér-von Mises",
  align = c("c", "c"),
  format = ifelse(knitr::is_html_output(), "html", "latex"),
  booktabs = TRUE,
  linesep = "",
  escape = FALSE
) %>%
  kableExtra::kable_styling(
    latex_options = c("basic"),
    bootstrap_options = c("basic", "hover", "condensed", "responsive"),
    full_width = TRUE,
    position = "center"
  ) %>%
  kableExtra::row_spec(
    0,
    bold = TRUE,
    extra_css = "border-top: 1px solid; border-bottom: 1px solid"
  ) %>%
  kableExtra::column_spec(
    1,
    bold = TRUE
  ) %>%
  kableExtra::row_spec(
    nrow(dados),
    extra_css = "border-bottom: 1px solid"
  )
```

<br>

## Teste de Shapiro-Wilk ($W$) \@ref(eq:shapiro).[@shapiro1965]

<br>

\begin{equation}
(\#eq:shapiro)
W =
\dfrac{
\left(
\sum_{i=1}^{n}
a_i x_{(i)}
\right)^2
}{
\sum_{i=1}^{n}
(x_i - \bar{x})^2
}
\end{equation}

<br>

```{r shapiro, include = TRUE, echo = FALSE, warning = FALSE, message = FALSE, appendix = TRUE, fig.align = 'center', layout='Blank', ph=officer::ph_location_fullsize(), results = "asis", fig.fullwidth = TRUE}
library("dplyr")

# Reprodutibilidade
base::set.seed(1234)

# Dados simulados
x <- stats::rnorm(100, mean = 50, sd = 10)

# Teste de Shapiro-Wilk
shapiro_res <- stats::shapiro.test(x)

# Tabela formatada
dados <- tibble::tibble(
  Estatística = unname(shapiro_res$statistic),
  `P-valor`   = shapiro_res$p.value
)

knitr::kable(
  dados,
  digits = 4,
  caption = "Teste de Shapiro-Wilk",
  align = c("c", "c"),
  format = ifelse(knitr::is_html_output(), "html", "latex"),
  booktabs = TRUE,
  linesep = "",
  escape = FALSE
) %>%
  kableExtra::kable_styling(
    latex_options = c("basic"),
    bootstrap_options = c("basic", "hover", "condensed", "responsive"),
    full_width = TRUE,
    position = "center"
  ) %>%
  kableExtra::row_spec(
    0,
    bold = TRUE,
    extra_css = "border-top: 1px solid; border-bottom: 1px solid"
  ) %>%
  kableExtra::column_spec(
    1,
    bold = TRUE
  ) %>%
  kableExtra::row_spec(
    nrow(dados),
    extra_css = "border-bottom: 1px solid"
  )
```

<br>

## Teste de Lilliefors ($D$) \@ref(eq:lilliefors).[@lilliefors1967]

<br>

\begin{equation}
(\#eq:lilliefors)
D = \sup_x |F_n(x) - F(x)|
\end{equation}

<br>

```{r lilliefors, include = TRUE, echo = FALSE, warning = FALSE, message = FALSE, appendix = TRUE, fig.align = 'center', layout='Blank', ph=officer::ph_location_fullsize(), results = "asis", fig.fullwidth = TRUE}
library("dplyr")

# Reprodutibilidade
base::set.seed(1234)

# Dados simulados
x <- stats::rnorm(100, mean = 50, sd = 10)

# Teste de Lilliefors
lillie_res <- nortest::lillie.test(x)

# Tabela formatada
dados <- tibble::tibble(
  Estatística = unname(lillie_res$statistic),
  `P-valor`   = lillie_res$p.value
)

knitr::kable(
  dados,
  digits = 4,
  caption = "Teste de Lilliefors",
  align = c("c", "c"),
  format = ifelse(knitr::is_html_output(), "html", "latex"),
  booktabs = TRUE,
  linesep = "",
  escape = FALSE
) %>%
  kableExtra::kable_styling(
    latex_options = c("basic"),
    bootstrap_options = c("basic", "hover", "condensed", "responsive"),
    full_width = TRUE,
    position = "center"
  ) %>%
  kableExtra::row_spec(
    0,
    bold = TRUE,
    extra_css = "border-top: 1px solid; border-bottom: 1px solid"
  ) %>%
  kableExtra::column_spec(
    1,
    bold = TRUE
  ) %>%
  kableExtra::row_spec(
    nrow(dados),
    extra_css = "border-bottom: 1px solid"
  )
```

<br>

## Teste de Jarque-Bera ($JB$) \@ref(eq:jarquebera).[@jarque1980]

<br>

\begin{equation}
(\#eq:jarquebera)
JB =
\dfrac{n}{6}
\left(
S^2 +
\dfrac{(K-3)^2}{4}
\right)
\end{equation}

<br>

```{r jarquebera, include = TRUE, echo = FALSE, warning = FALSE, message = FALSE, appendix = TRUE, fig.align = 'center', layout='Blank', ph=officer::ph_location_fullsize(), results = "asis", fig.fullwidth = TRUE}
library("dplyr")

# Reprodutibilidade
base::set.seed(1234)

# Dados simulados
x <- stats::rnorm(100, mean = 50, sd = 10)

# Teste de Jarque-Bera
jb_res <- tseries::jarque.bera.test(x)

# Tabela formatada
dados <- tibble::tibble(
  Estatística = unname(jb_res$statistic),
  `P-valor`   = jb_res$p.value
)

knitr::kable(
  dados,
  digits = 4,
  caption = "Teste de Jarque-Bera",
  align = c("c", "c"),
  format = ifelse(knitr::is_html_output(), "html", "latex"),
  booktabs = TRUE,
  linesep = "",
  escape = FALSE
) %>%
  kableExtra::kable_styling(
    latex_options = c("basic"),
    bootstrap_options = c("basic", "hover", "condensed", "responsive"),
    full_width = TRUE,
    position = "center"
  ) %>%
  kableExtra::row_spec(
    0,
    bold = TRUE,
    extra_css = "border-top: 1px solid; border-bottom: 1px solid"
  ) %>%
  kableExtra::column_spec(
    1,
    bold = TRUE
  ) %>%
  kableExtra::row_spec(
    nrow(dados),
    extra_css = "border-bottom: 1px solid"
  )
```

<br>

```{r, echo=FALSE, warning=FALSE, results='asis', eval=knitr::is_html_output()}
cat(readLines("citation.html"), sep = "\n")
```

<br>
