```{=openxml}
<w:p>
  <w:r>
    <w:br w:type="page"/>
  </w:r>
</w:p>
```

# **Análise robusta** {#analise-robusta}

<br>

## Raciocínio inferencial robusto

<br>

### O que é análise robusta?

-   Análise robusta é uma abordagem estatística que busca fornecer resultados confiáveis mesmo quando as suposições clássicas dos modelos estatísticos são violadas, como normalidade e homocedasticidade. Ela utiliza métodos que são menos sensíveis a outliers e outras irregularidades nos dados.[@WRS2]

<br>

### Por que usar análise robusta?

-   Métodos clássicos como ANOVA e regressão por mínimos quadrados assumem normalidade e homocedasticidade — suposições frequentemente violadas na prática. Violações dessas suposições podem comprometer os resultados, reduzindo o poder estatístico, distorcendo os intervalos de confiança e obscurecendo as reais diferenças entre grupos.[@WRS2]

-   Testar previamente as suposições não é suficiente: testes de homocedasticidade têm baixo poder e não garantem segurança analítica.[@WRS2]

-   Métodos estatísticos robustos oferecem uma solução mais segura e eficaz, lidando melhor com dados não ideais.[@WRS2]

<br>

### Quando usar análise robusta?

<br>

-   Em alguns casos, os métodos robustos confirmam os resultados clássicos; em outros, revelam interpretações completamente diferentes. A única forma de saber o impacto real dos métodos robustos é usá-los e comparar com os métodos tradicionais.[@WRS2]

-   Mínimos e máximos são parâmetros descritivos, mas em certas condições podem se tornar discrepantes ou influentes, distorcendo análises. Nesses casos, a análise robusta oferece alternativas mais seguras.[@REF]

<br>

### Por que métodos robustos são preferíveis?

-   Métodos robustos têm a vantagem de resistir à influência de valores extremos, fornecendo medidas de posição e dispersão mais estáveis.[@daszykowski2007]

-   Estimadores robustos oferecem maior segurança na presença de até 50% de contaminação nos dados, o que representa um ganho significativo em relação aos métodos clássicos.[@daszykowski2007]

<br>

## Valores discrepantes

<br>

### O que são valores discrepantes (*outliers*)?

-   Em termos gerais, um valor discrepante --- "fora da curva" ou *outlier* --- é uma observação que possui um valor relativamente grande ou pequeno em comparação com a maioria das observações.[@zuur2009]

-   Um valor discrepante é uma observação incomum que exerce influência indevida em uma análise.[@zuur2009]

-   Valores discrepantes são dados com valores altos de resíduos.[@leys2019]

-   Nem todo valor extremo é um valor discrepante, e nem todo valor discrepante será influente.[@REF]

-   Alguns valores discrepantes são apenas pontos incomuns, outros de fato mudam os resultados e por isso são chamados de influentes.[@REF]

<br>

```{r regressao-linear-discrepantes, echo = FALSE, warning = FALSE, message = FALSE, appendix = TRUE, fig.align = 'center', layout='Blank', ph=officer::ph_location_fullsize(), results = "asis", fig.fullwidth = TRUE, fig.cap = "Regressão linear com valores discrepantes"}
# Reprodutibilidade
set.seed(123)

# 1) Dados "normais"
n <- 100
X <- rnorm(n, mean = 50, sd = 10)
Y <- 5 + 2 * X + rnorm(n, mean = 0, sd = 5)
data <- data.frame(X, Y, is_extreme = FALSE)

# 2) Injeta valores extremos (apenas discrepantes, mantemos)
#   a) Outliers verticais (grande erro em Y)
X_ext1 <- rnorm(5, mean = 50, sd = 10)
Y_ext1 <- 5 + 2 * X_ext1 + rnorm(5, mean = 0, sd = 25) + 60

#   b) Alta alavancagem (X muito distante)
X_ext2 <- c(5, 95, 110, -10, 120)
Y_ext2 <- 5 + 2 * X_ext2 + rnorm(5, mean = 0, sd = 5)

data_ext <- rbind(
  data,
  data.frame(X = X_ext1, Y = Y_ext1, is_extreme = TRUE),
  data.frame(X = X_ext2, Y = Y_ext2, is_extreme = TRUE)
)

# 3) Ajuste do modelo
model <- lm(Y ~ X, data = data_ext)

# 4) Diagnósticos
data_ext$resid_std <- rstandard(model)

# Regra simples: |resíduo padronizado| > 2
thr_resid <- 2
data_ext$outlier_resid <- abs(data_ext$resid_std) > thr_resid

# Classificação apenas em "Normal" e "Discrepante (resíduo)"
data_ext$classe <- ifelse(data_ext$outlier_resid, 
                          "Discrepante (resíduo)", 
                          "Normal")

# 5) Gráfico
ggplot2::ggplot(data_ext, ggplot2::aes(x = X, y = Y)) +
  ggplot2::geom_point(ggplot2::aes(color = classe), size = 2.4) +
  ggplot2::geom_smooth(method = "lm", se = FALSE, color = "blue") +
  ggplot2::scale_color_manual(
    values = c(
      "Normal" = "grey30",
      "Discrepante (resíduo)" = "red"
    ),
    breaks = c("Normal", "Discrepante (resíduo)")
  ) +
  ggplot2::labs(
    title = "Regressão linear com valores discrepantes",
    subtitle = paste0("Discrepante = |resíduo| > ", thr_resid),
    x = "Variável Independente (X)",
    y = "Variável Dependente (Y)",
    color = "Classificação"
  ) +
  ggplot2::theme_minimal()
```

<br>

### Quais são os tipos de valores discrepantes?

-   Valores discrepantes podem ser categorizados em três subtipos: *outliers* de erro, *outliers* interessantes e *outliers* aleatórios.[@leys2019]

-   Os valores discrepantes de erro são observações claramente não legítimas, distantes de outros dados devido a imprecisões por erro de mensuração e/ou codificação.[@leys2019]

-   Os valores discrepantes interessantes não são claramente erros, mas podem refletir um processo/mecanismo potencialmente interessante para futuras pesquisas.[@leys2019]

-   Os valores discrepantes aleatórios são observações que resultam por acaso, sem qualquer padrão ou tendência conhecida.[@leys2019]

-   Valores discrepantes podem ser univariados ou multivariados.[@leys2019]

<br>

### Por que é importante avaliar valores discrepantes?

-   Excluir o valor discrepante implica em reduzir inadequadamente a variância, ao remover um valor que de fato pertence à distribuição considerada.[@leys2019]

-   Manter os dados inalterados (mantendo o valor discrepante) implica em aumentar inadequadamente a variância, pois a observação não pertence à distribuição que fundamenta o experimento.[@leys2019]

-   Em ambos os casos, uma decisão errada pode influenciar o erro do tipo I ($\alpha$ — rejeitar uma hipótese verdadeira) ou o erro do tipo II ($\beta$ — não rejeitar uma hipótese falsa).[@leys2019]

<br>

### Como detectar valores discrepantes?

-   Na maioria das vezes, não há como saber de qual distribuição uma observação provém. Por isso, não é possível ter certeza se um valor é legítimo ou não dentro do contexto do experimento.[@leys2019]

-   Recomenda-se seguir um procedimento em duas etapas: detectar possíveis candidatos a *outliers* usando ferramentas quantitativas; e gerenciar os outliers, decidindo manter, remover ou recodificar os valores, com base em informações qualitativas.[@leys2019]

-   A detecção de outliers deve ser aplicada apenas uma vez no conjunto de dados; um erro comum é identificar e tratar os outliers (como remover ou recodificar) e, em seguida, reaplicar o procedimento no conjunto de dados já modificado.[@leys2019]

-   A detecção ou o tratamento dos *outliers* não deve ser realizada após a análise dos resultados, pois isso introduz viés nos resultados.[@leys2019]

<br>

### Quais são os métodos para detectar valores discrepantes?

-   Valores univariados são comumente considerados *outliers* quando são mais extremos do que a média ± (desvio padrão × constante), podenso essa constante ser 3 (99,7% das observações estão dentro de 3 desvios-padrão da média) ou 3,29 (99,9% estão dentro de 3,29 desvios-padrão).[@leys2019]

-   Para detectar *outliers* univariados, recomenda-se o uso da Mediana da Desviação Absoluta (*Median Absolute Deviation*, MAD), calculado a partir de um intervalo em torno da mediana, multiplicado por uma constante (valor padrão: 1,4826).[@leys2013; @leys2019]

-   Para detectar *outliers* multivariados, comumente utiliza-se a distância de Mahalanobis, que identifica valores muito distantes do centróide formado pela maioria dos dados (por exemplo, 99%).[@leys2019]

-   Para detectar *outliers* multivariados, recomenda-se o Determinante de Mínima Covariância (*Minimum Covariance Determinant*, MCD), pois possui o maior ponto de quebra possível e utiliza a mediana, que é o indicador mais robusto em presença de *outliers*.[@leys2018; @leys2019]

<br>

### Quais testes são apropriados para detectar valores discrepantes?

-   A escolha do método de detecção depende da natureza do outlier, se univariado ou multivariado.[@daszykowski2007]

-   Para valores univariados, podem ser usados box-plots (com pontos além de 1,5 vezes o intervalo interquartílico), z-scores clássicos ($|z| > 2.5$ ou $|z| > 3$) ou z-scores robustos, que substituem média por mediana e desvio-padrão por estimadores robustos.[@daszykowski2007]

-   Para valores multivariados, recomenda-se a distância de Mahalanobis para medir o afastamento em relação ao centróide, com ajustes robustos de covariância como MCD (*Minimum Covariance Determinant*) ou MVE (*Minimum Volume Ellipsoid*).[@daszykowski2007]

-   Técnicas baseadas em PCA robusta (ROBPCA, PP-PCA, SPCA, EPCA) também podem ser aplicadas para reduzir dimensionalidade e expor *outliers* mascarados.[@daszykowski2007]

-   Métodos de *trimming* multivariado (MVT) podem iterativamente remover observações mais distantes, mas apresentam limitações em alta dimensionalidade.[@daszykowski2007]

-   Estimadores com alto ponto de quebra, como o MCD, permitem detectar até 50% de *outliers* antes de comprometer a análise.[@daszykowski2007]

<br>

### Como manejar os valores discrepantes?

-   Manter *outliers* pode ser uma boa decisão se a maioria desses valores realmente pertence à distribuição de interesse. Manter *outliers* que pertencem a uma distribuição alternativa pode ser problemático, pois um teste pode se tornar significativo apenas por causa de um ou poucos *outliers.*[@leys2019]

-   Remover *outliers* pode ser eficaz quando eles distorcem a estimativa dos parâmetros da distribuição. Remover *outliers* que pertencem legitimamente à distribuição pode reduzir artificialmente a estimativa do erro.[@leys2019]

-   Remover *outliers* leva à perda de observações, especialmente em conjuntos de dados com muitas variáveis, quando outliers univariados são excluídos em cada variável.[@leys2019]

-   Recodificar *outliers* evita a perda de uma grande quantidade de dados, mas deve ser baseada em argumentos razoáveis e convincentes.[@leys2019]

-   Erros de observação e de medição são uma justificativa válida para descartar observações discrepantes.[@zuur2009]

<br>

### Como conduzir análises com valores discrepantes?

-   É importante reportar se existem valores discrepantes e como foram tratados.[@zuur2009]

-   Valores discrepantes na variável de desfecho podem exigir uma abordagem mais refinada, especialmente quando representam uma variação real na variável que está sendo medida.[@zuur2009]

-   Valores discrepantes em uma (co)variável podem surgir devido a um projeto experimental inadequado; nesse caso, abandonar a observação ou transformar a covariável são opções adequadas.[@zuur2009]

-   Valores discrepantes podem ser recodificados usando a Winsorização,[@Tukey1963] que transforma os *outliers* em valores de percentis específicos (como o 5º e o 95º).[@leys2019]

<br>

::: {.infobox .Rlogo data-latex="{images/Rlogo}"}
O pacote *outliers*[@outliers] fornece a função [*outlier*](https://www.rdocumentation.org/packages/outliers/versions/0.15/topics/outlier) para identificar os valores mais distantes da média.
:::

<br>

::: {.infobox .Rlogo data-latex="{images/Rlogo}"}
O pacote *outliers*[@outliers] fornece a função [*rm.outlier*](https://www.rdocumentation.org/packages/outliers/versions/0.15/topics/rm.outlier) para remover os valores mais distantes da média detectados por testes de hipótese e/ou substitui-los pela média ou mediana.
:::

<br>

### Como lidar com *outliers* na análise exploratória de dados?

-   Após a detecção, três estratégias principais podem ser adotadas: (1) manter os outliers, (2) removê-los ou (3) recodificá-los (por exemplo, com Winsorização). A escolha deve ser justificada com base no contexto teórico e nas características do banco de dados. Idealmente, erros devem ser corrigidos ou removidos, enquanto outliers interessantes podem gerar novas hipóteses de pesquisa.[@leys2019]

-   A decisão sobre como lidar com outliers deve ser definida *a priori* e preferencialmente registrada em plataformas de pré-registro. Essa prática aumenta a transparência, reduz a flexibilidade analítica e evita inflar taxas de erro tipo I.[@leys2019]

<br>

## Valores influentes

<br>

### O que são valores influentes?

-   Valores influentes são observações que, se removidas, causariam uma mudança significativa nos resultados da análise estatística.[@REF]

<br>

```{r regressao-linear-influentes-simples, echo = FALSE, warning = FALSE, message = FALSE, appendix = TRUE, fig.align = 'center', layout='Blank', ph=officer::ph_location_fullsize(), results = "asis", fig.fullwidth = TRUE, fig.cap = "Regressão linear com valores influentes."}
# Reprodutibilidade
set.seed(123)

# 1) Dados "normais"
n <- 100
X <- rnorm(n, mean = 50, sd = 10)
Y <- 5 + 2 * X + rnorm(n, mean = 0, sd = 5)
data <- data.frame(X, Y, is_extreme = FALSE)

# 2) Injeta valores extremos
#   a) Outliers verticais
X_ext1 <- rnorm(5, mean = 50, sd = 10)
Y_ext1 <- 5 + 2 * X_ext1 + rnorm(5, mean = 0, sd = 25) + 60

#   b) Alta alavancagem
X_ext2 <- c(5, 95, 110, -10, 120)
Y_ext2 <- 5 + 2 * X_ext2 + rnorm(5, mean = 0, sd = 5)

data_ext <- rbind(
  data,
  data.frame(X = X_ext1, Y = Y_ext1, is_extreme = TRUE),
  data.frame(X = X_ext2, Y = Y_ext2, is_extreme = TRUE)
)

# 3) Ajuste do modelo
model <- lm(Y ~ X, data = data_ext)

# 4) Diagnósticos
data_ext$cook_d <- cooks.distance(model)

# Regra prática: Cook > 4/n
thr_cook <- 4 / nrow(data_ext)
data_ext$influente <- data_ext$cook_d > thr_cook

# Classificação apenas em "Normal" e "Influente (Cook)"
data_ext$classe <- ifelse(data_ext$influente,
                          "Influente (Cook)",
                          "Normal")

# 5) Gráfico
ggplot2::ggplot(data_ext, ggplot2::aes(x = X, y = Y)) +
  ggplot2::geom_point(ggplot2::aes(color = classe), size = 2.4) +
  ggplot2::geom_smooth(method = "lm", se = FALSE, color = "blue") +
  ggplot2::scale_color_manual(
    values = c(
      "Normal" = "grey30",
      "Influente (Cook)" = "orange"
    ),
    breaks = c("Normal", "Influente (Cook)")
  ) +
  ggplot2::labs(
    title = "Regressão linear com valores influentes",
    subtitle = paste0("Influente = Cook > ", round(thr_cook, 3)),
    x = "Variável Independente (X)",
    y = "Variável Dependente (Y)",
    color = "Classificação"
  ) +
  ggplot2::theme_minimal()
```

<br>

### O que é função de influência?

-   A função de influência mede a sensibilidade de um estimador a pequenas contaminações nos dados. Um estimador é considerado robusto se sua função de influência for limitada, indicando que valores extremos não exercem impacto desproporcional.[@loh2025]

<br>

### O que é ponto de quebra?

-   O ponto de quebra representa a fração mínima de observações contaminadas necessária para distorcer um estimador até o infinito. Por exemplo, a média tem ponto de quebra 0, enquanto a mediana atinge o ponto de quebra máximo (50%).[@loh2025]

<br>

### Como detectar valores influentes?

-   A alavancagem (*leverage*) mede o quão distante uma observação está dos valores médios das variáveis independentes. Observações com alta alavancagem têm o potencial de influenciar significativamente a linha de regressão.[@REF]

<br>

```{r regressao-linear-influentes, echo = FALSE, warning = FALSE, message = FALSE, appendix = TRUE, fig.align = 'center', layout='Blank', ph=officer::ph_location_fullsize(), results = "asis", fig.fullwidth = TRUE, fig.cap = "Alavancagem vs Resíduos Padronizados com distância de Cook para análise da influência de pontos."}
# Reprodutibilidade
set.seed(123)

# 1) Dados "normais"
n <- 100
X <- rnorm(n, mean = 50, sd = 10)
Y <- 5 + 2 * X + rnorm(n, mean = 0, sd = 5)
data <- data.frame(X, Y, is_extreme = FALSE)

# 2) Injeta valores extremos
X_ext1 <- rnorm(5, mean = 50, sd = 10)
Y_ext1 <- 5 + 2 * X_ext1 + rnorm(5, mean = 0, sd = 25) + 60
X_ext2 <- c(5, 95, 110, -10, 120)
Y_ext2 <- 5 + 2 * X_ext2 + rnorm(5, mean = 0, sd = 5)

data_ext <- rbind(
  data,
  data.frame(X = X_ext1, Y = Y_ext1, is_extreme = TRUE),
  data.frame(X = X_ext2, Y = Y_ext2, is_extreme = TRUE)
)

# 3) Ajuste do modelo
model <- stats::lm(Y ~ X, data = data_ext)

# 4) Diagnósticos
data_ext$resid_std <- stats::rstandard(model)
data_ext$cook_d    <- stats::cooks.distance(model)
data_ext$leverage  <- stats::hatvalues(model)

thr_resid <- 2
thr_cook  <- 4 / nrow(data_ext)
data_ext$outlier_resid <- abs(data_ext$resid_std) > thr_resid
data_ext$influente     <- data_ext$cook_d > thr_cook

# Curvas de Cook's distance
p <- length(stats::coef(model))
D_levels <- c(0.5, 1)
h <- data_ext$leverage
h_min <- max(min(h), 1e-4)
h_max <- min(max(h), 0.999)

curve_df <- do.call(rbind, lapply(D_levels, function(D) {
  xs <- seq(h_min, h_max, length.out = 400)
  ys <- sqrt(D * p * (1 - xs) / xs)
  data.frame(
    leverage = c(xs, xs),
    resid    = c(ys, -ys),
    D        = factor(D),
    bound    = rep(c("upper", "lower"), each = length(xs))
  )
}))

x_lab <- stats::quantile(h, 0.80, na.rm = TRUE)
label_df <- data.frame(
  leverage = x_lab,
  resid =  sqrt(D_levels * p * (1 - x_lab) / x_lab),
  D = factor(D_levels)
)

# --- classifica ANTES do plot (4 categorias) ---
data_ext$classe <- dplyr::case_when(
  data_ext$influente & data_ext$outlier_resid ~ "Discrepante + Influente",
  data_ext$outlier_resid                     ~ "Discrepante (resíduo)",
  data_ext$influente                         ~ "Influente (Cook)",
  TRUE                                       ~ "Normal"
)

ggplot2::ggplot(data_ext, ggplot2::aes(x = leverage, y = resid_std)) +
  ggplot2::geom_point(
    ggplot2::aes(color = classe, size = cook_d, shape = is_extreme)
  ) +
  ggplot2::geom_hline(yintercept = c(-thr_resid, thr_resid),
                      linetype = "dashed", color = "blue") +
  ggplot2::geom_vline(xintercept = 2 * mean(data_ext$leverage),
                      linetype = "dotted", color = "darkgreen") +
  ggplot2::geom_line(
    data = curve_df,
    ggplot2::aes(x = leverage, y = resid,
                 group = interaction(D, bound), linetype = D),
    color = "purple", linewidth = 0.6
  ) +
  ggplot2::geom_text(
    data = label_df,
    ggplot2::aes(x = leverage, y = resid, label = paste0("Cook D=", D)),
    color = "purple", hjust = -0.05, vjust = -0.4, size = 3.4, show.legend = FALSE
  ) +
  ggplot2::scale_color_manual(
    values = c(
      "Normal" = "grey30",
      "Discrepante (resíduo)" = "red",
      "Influente (Cook)" = "orange",
      "Discrepante + Influente" = "purple"
    )
  ) +
  ggplot2::scale_shape_manual(values = c(`FALSE` = 16, `TRUE` = 17), guide = "none") +
  ggplot2::scale_size_continuous(range = c(2, 8), guide = "none") +
  ggplot2::scale_linetype_manual(values = c("0.5" = "longdash", "1" = "solid"),
                                 name = "Curvas de Cook") +
  ggplot2::labs(
    title = "Alavancagem vs Resíduos Padronizados",
    x = "Alavancagem (leverage)",
    y = "Resíduo Padronizado",
    color = "Classificação"
  ) +
  ggplot2::coord_cartesian(xlim = c(h_min, h_max)) +
  ggplot2::theme_minimal() +
  ggplot2::theme(legend.position = "right",
                 panel.grid.minor = ggplot2::element_blank())
```

<br>

## Métodos robustos de tratamento de *outliers*

<br>

### O que é Winsorização?

-   Winsorização é uma técnica que substitui os valores extremos (*outliers*) por valores menos extremos, preservando a estrutura dos dados. Isso é feito definindo limites superior e inferior e substituindo os valores que ultrapassam esses limites pelos próprios limites.[@WRS2]

<br>

```{r winsorizacao, echo = FALSE, warning = FALSE, message = FALSE, appendix = TRUE, fig.align = 'center', layout='Blank', ph=officer::ph_location_fullsize(), results = "asis", fig.fullwidth = TRUE, fig.cap = "Boxplots comparando dados originais e dados Winsorizados."}
# Reprodutibilidade
set.seed(123)
dados <- c(rnorm(20, mean = 50, sd = 10), 5, 150)

# Winsorização correta: definir os percentis de corte
dados_winsor <- DescTools::Winsorize(dados, quantile(dados, probs = c(0.05, 0.95)))

# Preparar data.frame em formato longo
df <- data.frame(
  valor = c(dados, dados_winsor),
  grupo = rep(c("Original", "Winsorizado"), each = length(dados))
)

# Violin plots com ggplot
ggplot2::ggplot(df, ggplot2::aes(x = grupo, y = valor, fill = grupo)) +
  ggplot2::geom_violin(trim = FALSE, alpha = 0.6) +
  ggplot2::geom_jitter(width = 0.1, alpha = 0.5, color = "black") +
  ggplot2::labs(
    x = "Dados",
    y = "Valores"
  ) +
  ggplot2::theme_minimal() +
  ggplot2::theme(legend.position = "none")
```

<br>

### Quais são as alternativas à Winsorização?

-   Podar (*trimming*): remove diretamente uma fração fixa das observações mais extremas.[@REF]

-   Estimadores robustos: resistem à influência de outliers sem transformar os dados.[@REF]

-   Transformações de variáveis: reduzem a assimetria e impacto de valores extremos, mas mudam a escala interpretativa.[@REF]

<br>

::: {.infobox .Rlogo data-latex="{images/Rlogo}"}
O pacote *WRS2*[@WRS2-2] fornece as funções [*winmean*](https://www.rdocumentation.org/packages/WRS2/versions/1.1-6/topics/trimse) e [*winvar*](https://www.rdocumentation.org/packages/WRS2/versions/1.1-6/topics/trimse) para calcular a média e variância Winsorizadas.
:::

<br>

::: {.infobox .Rlogo data-latex="{images/Rlogo}"}
O pacote *WRS2*[@WRS2-2] fornece a função [*yuen*](https://www.rdocumentation.org/packages/WRS2/versions/1.1-6/topics/yuen) para realizar o teste de comparação de Yuen de médias Winsorizadas para amostras independentes ou dependentes.
:::

<br>

::: {.infobox .Rlogo data-latex="{images/Rlogo}"}
O pacote *WRS2*[@WRS2-2] fornece a função [*wincor*](https://www.rdocumentation.org/packages/WRS2/versions/1.1-6/topics/pbcor) para calcular a correlação Winsorizada.
:::

<br>

::: {.infobox .Rlogo data-latex="{images/Rlogo}"}
O pacote *WRS2*[@WRS2-2] fornece as funções [*t1way*](https://www.rdocumentation.org/packages/WRS2/versions/1.1-6/topics/t1way), [*t2way*](https://www.rdocumentation.org/packages/WRS2/versions/1.1-6/topics/t2way) e [*t3way*](https://www.rdocumentation.org/packages/WRS2/versions/1.1-6/topics/t3way) para realizar testes de comparação de médias Winsorizadas para análise de variância para 1, 2 ou 3 fatores, respectivamente.
:::

<br>

```{r, echo=FALSE, warning=FALSE, results='asis', eval=knitr::is_html_output()}
cat(readLines("citation.html"), sep = "\n")
```

<br>
