# **Análise inferencial** {#analise-inferencial}

<br>

## Raciocínio inferencial

<br>

### O que é análise inferencial?

-   Na análise inferencial são utilizados dados da(s) amostra(s) para fazer uma inferência válida (isto é, estimativa) sobre os parâmetros populacionais desconhecidos.[@vetter2017]

-   No paradigma de Jerzy Neyman e Egon Pearson, um teste de hipótese científica envolve a tomada de decisão sobre hipóteses nulas ($H_{0}$) e alternativa ($H_{1}$) concorrentes e mutuamente exclusivas.[@Curran-Everett2009]

<br>

### Quais são os tipos de raciocínio inferencial?

-   Inferência dedutiva: Uma dada hipótese inicial é utilizada para prever o que seria observado caso tal hipótese fosse verdadeira.[@goodman1999]

-   Inferência indutiva: Com base nos dados observados, avalia-se qual hipótese é mais defensável (isto é, mais provável).[@goodman1999]

<br>

### Quais são as questões fundamentais da análise inferencial?

-   A direção do efeito[@mccaskey2015]

-   A magnitude do efeito[@mccaskey2015]

-   A importância do efeito[@mccaskey2015]

<br>

## Hipóteses científicas

<br>

### O que é hipótese científica?

-   Hipótese científica é uma ideia que pode ser testada.[@Curran-Everett2009]

-   Definir claramente os problemas e os objetivos da pesquisa são o ponto de partida de todos os estudos científicos.[@van2022a]

<br>

### Quais são as fontes de ideias para gerar hipóteses científicas?

-   Revisão das práticas atuais.[@Vandenbroucke2018]

-   Desafio a ideias aceitas.[@Vandenbroucke2018]

-   Conflito entre ideias divergentes.[@Vandenbroucke2018]

-   Variações regionais, temporais e populacionais.[@Vandenbroucke2018]

-   Experiências dos próprios pesquisadores.[@Vandenbroucke2018]

-   Imaginação sem fronteiras ou limites convencionais.[@Vandenbroucke2018]

<br>

## Hipóteses estatísticas

<br>

### O que é hipótese nula?

-   A hipótese nula ($H_{0}$) é uma expressão que representa o estado atual do conhecimento (*status quo*), em geral a não existência de um determinado efeito.[@kanji2006]

<br>

### O que é hipótese alternativa?

-   A hipótese alternativa ($H_{1}$) é uma expressão que contém as situações que serão testadas, de modo que um resultado positivo indique alguma ação a ser conduzida.[@kanji2006]

<br>

### Qual hipótese está sendo testada?

-   A hipótese nula ($H_{0}$) é a hipótese sob teste em análises inferenciais.[@Ali2016]

-   Pode-se concluir sobre rejeitar ou não rejeitar a hipótese nula ($H_{0}$).[@Ali2016]

-   Não se conclui sobre a hipótese alternativa ($H_{1}$).[@kanji2006]

-   Para testar a hipótese nula, deve-se selecionar o nível de significância crítica (P-valor de corte); a probabilidade de rejeitarmos uma hipótese nula verdadeira ($\alpha$); e a probabilidade de não rejeitarmos uma hipótese nula falsa ($\beta$).[@Curran-Everett2009]

<br>

## Testes de hipóteses

<br>

### Quais são os tipos de teste de hipóteses?

-   Teste (clássico) de significância da hipótese nula.[@lakens2018]

-   Teste de mínimos efeitos.[@lakens2018]

-   Teste de equivalência.[@lakens2018]

-   Teste de inferioridade.[@lakens2018]

-   Teste de não-inferioridade.[@REF]

-   Teste de superioridade.[@REF]

<br>

### O que é uma família de hipóteses?

-   .[@REF]

<br>

### O que são testes *ad hoc* e *post hoc*?

-   .[@REF]

<br>

### Como ajustar a análise inferencial para hipóteses múltiplas?

-   .[@REF]

<br>

::: {.infobox .Rlogo data-latex="{images/Rlogo}"}
O pacote *stats*[@stats] fornece a função [*p.adjust*](https://www.rdocumentation.org/packages/stats/versions/3.6.2/topics/p.adjust) para ajustar o P-valor utilizando diversos métodos.
:::

<br>

### O que são testes unicaudais e bicaudais?

-   .[@REF]

<br>

```{r, echo = FALSE, warning = FALSE, message = FALSE, appendix = TRUE, fig.align = 'center', results = "asis", fig.fullwidth = TRUE, fig.cap = "Representação gráfica de um teste de hipótese (unicaudal)."}
# Define parameters for H0
mu0 <- 0       # Mean under H0
sigma <- 1     # Standard deviation
alpha <- 0.05  # Significance level (total)

# Critical value for one-tailed test (right tail)
z_crit <- qnorm(1 - alpha, mean = mu0, sd = sigma)

# Sequence of x values
x <- seq(mu0 - 4 * sigma, mu0 + 4 * sigma, length.out = 1000)
dens_H0 <- dnorm(x, mean = mu0, sd = sigma)

# Set layout: 2 rows, 1 column (plot on top, legend on bottom)
layout(matrix(1:2, ncol = 1), heights = c(4, 1))  # 4:1 ratio

# Plot H0 distribution (top panel)
par(mar = c(5, 4, 2, 2))  # Margins: bottom, left, top, right
plot(
  x,
  dens_H0,
  type = "l",
  lwd = 2,
  col = "blue",
  ylim = c(0, max(dens_H0)),
  ylab = "Densidade",
  xlab = "Efeito",
  main = "Teste Unicaudal (cauda direita) da Hipótese Nula"
)

# Shade right tail (Type I Error α)
polygon(c(z_crit, x[x >= z_crit], max(x)),
        c(0, dens_H0[x >= z_crit], 0),
        col = rgb(0, 0, 1, 0.3),
        border = NA)

# Add vertical lines
abline(
  v = mu0,
  col = "blue",
  lty = 3,
  lwd = 1.5
)
abline(
  v = z_crit,
  col = "black",
  lty = 2,
  lwd = 1.5
)

# Annotations
text(mu0,
     max(dens_H0) * 0.85,
     expression(mu[0]),
     col = "blue",
     pos = 4)
text(
  z_crit + 0.1,
  max(dens_H0) * 0.95,
  expression(z[1 - alpha]),
  col = "black",
  pos = 4
)

# Legend (bottom panel)
par(mar = c(0, 0, 0, 0))  # No margins
plot.new()
legend(
  "center",
  legend = c(
    expression("Distribuição H"[0]),
    "Região crítica (α)",
    expression("Valor crítico (" * z[1 - alpha] * ")")
  ),
  col = c("blue", rgb(0, 0, 1, 0.3), "black"),
  lwd = c(2, NA, 1.5),
  lty = c(1, NA, 2),
  pch = c(NA, 15, NA),
  pt.cex = c(NA, 2, NA),
  bty = "n",
  ncol = 1
)
```

<br>

```{r, echo = FALSE, warning = FALSE, message = FALSE, appendix = TRUE, fig.align = 'center', results = "asis", fig.fullwidth = TRUE, fig.cap = "Representação gráfica de um teste de hipótese (bicaudal)."}
# Define parameters for H0
mu0 <- 0       # Mean under H0
sigma <- 1     # Standard deviation
alpha <- 0.05  # Significance level (total)

# Critical values for two-tailed test
z_crit_low <- qnorm(alpha / 2, mean = mu0, sd = sigma)
z_crit_high <- qnorm(1 - alpha / 2, mean = mu0, sd = sigma)

# Sequence of x values
x <- seq(mu0 - 4 * sigma, mu0 + 4 * sigma, length.out = 1000)
dens_H0 <- dnorm(x, mean = mu0, sd = sigma)

# Set layout: 2 rows, 1 column (plot on top, legend on bottom)
layout(matrix(1:2, ncol = 1), heights = c(4, 1))  # 4:1 ratio

# Plot H0 distribution (top panel)
par(mar = c(5, 4, 2, 2))  # Margins: bottom, left, top, right
plot(
  x,
  dens_H0,
  type = "l",
  lwd = 2,
  col = "blue",
  ylim = c(0, max(dens_H0)),
  ylab = "Densidade",
  xlab = "Efeito",
  main = "Teste Bicaudal da Hipótese Nula"
)

# Shade left tail (Type I Error α/2)
polygon(
  c(min(x), x[x <= z_crit_low], z_crit_low),
  c(0, dens_H0[x <= z_crit_low], 0),
  col = rgb(0, 0, 1, 0.3),
  border = NA
)

# Shade right tail (Type I Error α/2)
polygon(
  c(z_crit_high, x[x >= z_crit_high], max(x)),
  c(0, dens_H0[x >= z_crit_high], 0),
  col = rgb(0, 0, 1, 0.3),
  border = NA
)

# Add vertical lines
abline(
  v = mu0,
  col = "blue",
  lty = 3,
  lwd = 1.5
)
abline(
  v = z_crit_low,
  col = "black",
  lty = 2,
  lwd = 1.5
)
abline(
  v = z_crit_high,
  col = "black",
  lty = 2,
  lwd = 1.5
)

# Annotations
text(mu0,
     max(dens_H0) * 0.85,
     expression(mu[0]),
     col = "blue",
     pos = 4)
text(
  z_crit_low - 0.1,
  max(dens_H0) * 0.95,
  expression(z[alpha / 2]),
  col = "black",
  pos = 2
)
text(
  z_crit_high + 0.1,
  max(dens_H0) * 0.95,
  expression(z[1 - alpha / 2]),
  col = "black",
  pos = 4
)

# Legend (bottom panel)
par(mar = c(0, 0, 0, 0))  # No margins
plot.new()
legend(
  "center",
  legend = c(
    expression("Distribuição H"[0]),
    "Região crítica (α/2)",
    expression("Valores críticos (" * z[alpha / 2] * ", " * z[1 - alpha /
                                                                2] * ")")
  ),
  col = c("blue", rgb(0, 0, 1, 0.3), "black"),
  lwd = c(2, NA, 1.5),
  lty = c(1, NA, 2),
  pch = c(NA, 15, NA),
  pt.cex = c(NA, 2, NA),
  bg = "transparent",
  box.col = "transparent"
)
```

<br>

### O que reportar após um teste de hipótese?

-   P-valores, como estimativa da significância estatística.[@Sullivan2012]

-   Tamanho do efeito, como estimativa de significância substantiva (clínica).[@Sullivan2012]

<br>

## Poder do teste

<br>

### O que é poder do teste?

-   Poder do teste é a probabilidade de rejeitar corretamente a hipótese nula ($H_{0}$) quando esta é falsa.[@Curran-Everett2009]

-   Poder do teste pode ser calculado como ($1 - \beta$).[@Curran-Everett2009]

<br>

### O que é análise de poder do teste?

-   Poder é a probabilidade de que um dado tamanho de efeito será observado em um experimento futuro sob um conjunto de hipóteses - tamanho de efeito real e erro tipo I - para um dado tamanho de amostra.[@heckman2022]

-   O objetivo geral da análise de poder ao projetar um estudo é escolher um tamanho de amostra que controle os 2 tipos de erros de inferência estatística: tipo I ($\alpha$, resultado falso-positivo) e tipo II ($\beta$, resultado falso-negativo).[@heckman2022]

-   Numericamente, o poder de um estudo é calculado como $1-\beta$ e reportado em valor percentual.[@heckman2022]

<br>

### Quando realizar a análise de poder do teste?

-   Na fase de projeto de pesquisa: a análise de poder para determinar o tamanho da amostra objetiva que o tamanho da amostra permita uma probabilidade razoável de detectar um efeito significativo pré-especificado.[@heckman2022]

-   Após a coleta de dados: a análise de poder objetiva informar estudos futuros a respeito do tamanho da amostra necessário para a detecção de um efeito significativo pré-especificado.[@heckman2022]

<br>

::: {.infobox .Rlogo data-latex="{images/Rlogo}"}
O pacote *pwr*[@pwr] fornece a função [*pwr.2p.test*](https://www.rdocumentation.org/packages/pwr/versions/1.3-0/topics/pwr.2p.test) para cálculo do poder do teste de proporção balanceado (2 amostras com mesmo número de participantes).
:::

<br>

::: {.infobox .Rlogo data-latex="{images/Rlogo}"}
O pacote *pwr*[@pwr] fornece a função [*pwr.2p2n.test*](https://www.rdocumentation.org/packages/pwr/versions/1.3-0/topics/pwr.2p.test) para cálculo do poder do teste de proporção não balanceado (2 amostras com diferente número de participantes).
:::

<br>

::: {.infobox .Rlogo data-latex="{images/Rlogo}"}
O pacote *pwr*[@pwr] fornece a função [*pwr.anova.test*](https://www.rdocumentation.org/packages/pwr/versions/1.3-0/topics/pwr.anova.test) para cálculo do poder do teste de análise de variância balanceado (3 ou mais amostras com mesmo número de participantes).
:::

<br>

::: {.infobox .Rlogo data-latex="{images/Rlogo}"}
O pacote *pwr*[@pwr] fornece a função [*pwr.chisq.test*](https://www.rdocumentation.org/packages/pwr/versions/1.3-0/topics/pwr.chisq.test) para cálculo do poder do teste de qui-quadrado $\chi^2$.
:::

<br>

::: {.infobox .Rlogo data-latex="{images/Rlogo}"}
O pacote *pwr*[@pwr] fornece a função [*pwr.f2.test*](https://www.rdocumentation.org/packages/pwr/versions/1.3-0/topics/pwr.f2.test) para cálculo do poder do teste com modelo linear geral.
:::

<br>

::: {.infobox .Rlogo data-latex="{images/Rlogo}"}
O pacote *pwr*[@pwr] fornece a função [*pwr.norm.test*](https://www.rdocumentation.org/packages/pwr/versions/1.3-0/topics/pwr.norm.test) para cálculo do poder do teste de média de uma distribuição normal com variância conhecida.
:::

<br>

::: {.infobox .Rlogo data-latex="{images/Rlogo}"}
O pacote *pwr*[@pwr] fornece a função [*pwr.p.test*](https://www.rdocumentation.org/packages/pwr/versions/1.3-0/topics/pwr.p.test) para cálculo do poder do teste de proporção (1 amostra).
:::

<br>

::: {.infobox .Rlogo data-latex="{images/Rlogo}"}
O pacote *pwr*[@pwr] fornece a função [*pwr.r.test*](https://www.rdocumentation.org/packages/pwr/versions/1.3-0/topics/pwr.r.test) para cálculo do poder to teste de correlação (1 amostra).
:::

<br>

::: {.infobox .Rlogo data-latex="{images/Rlogo}"}
O pacote *pwr*[@pwr] fornece a função [*pwr.t.test*](https://www.rdocumentation.org/packages/pwr/versions/1.3-0/topics/pwr.t.test) para cálculo do poder do teste *t* de diferença de 1 amostra, 2 amostras dependentes ou 2 amostras independentes (grupos balanceados).
:::

<br>

::: {.infobox .Rlogo data-latex="{images/Rlogo}"}
O pacote *pwr*[@pwr] fornece a função [*pwr.t2n.test*](https://www.rdocumentation.org/packages/pwr/versions/1.3-0/topics/pwr.t2n.test) para cálculo do poder do teste *t* de diferença de 2 amostras independentes (grupos não balanceados).
:::

<br>

::: {.infobox .Rlogo data-latex="{images/Rlogo}"}
O pacote *longpower*[@longpower] fornece a função [*power.mmrm*](https://www.rdocumentation.org/packages/longpower/versions/1.0.24/topics/power.mmrm) para calcular o poder de testes com análises por modelo de regressão linear misto.
:::

<br>

::: {.infobox .Rlogo data-latex="{images/Rlogo}"}
O pacote *Superpower*[@Superpower] fornece a função [*power.ftest*](https://www.rdocumentation.org/packages/Superpower/versions/0.2.0/topics/power.ftest) para calcular o poder do teste por análise de testes F.
:::

<br>

::: {.infobox .Rlogo data-latex="{images/Rlogo}"}
O pacote *Superpower*[@Superpower] fornece a função [*power_oneway_between*](https://www.rdocumentation.org/packages/Superpower/versions/0.2.0/topics/power_oneway_between) para calcular o poder do teste por análise de variância (ANOVA) de 1 fator entre-sujeitos.
:::

<br>

::: {.infobox .Rlogo data-latex="{images/Rlogo}"}
O pacote *Superpower*[@Superpower] fornece a função [*power_oneway_within*](https://www.rdocumentation.org/packages/Superpower/versions/0.2.0/topics/power_oneway_within) para calcular o poder do teste por análise de variância (ANOVA) de 1 fator intra-sujeitos.
:::

<br>

::: {.infobox .Rlogo data-latex="{images/Rlogo}"}
O pacote *Superpower*[@Superpower] fornece a função [*power_oneway_ancova*](https://www.rdocumentation.org/packages/Superpower/versions/0.2.0/topics/power_oneway_ancova) para calcular o poder do teste por análise de covariância (ANCOVA).
:::

<br>

::: {.infobox .Rlogo data-latex="{images/Rlogo}"}
O pacote *Superpower*[@Superpower] fornece a função [*power_twoway_between*](https://www.rdocumentation.org/packages/Superpower/versions/0.2.0/topics/power_twoway_between) para calcular o poder do teste por análise de covariância (ANOVA) de 2 fatores entre-sujeitos.
:::

<br>

::: {.infobox .Rlogo data-latex="{images/Rlogo}"}
O pacote *Superpower*[@Superpower] fornece a função [*power_threeway_between*](https://www.rdocumentation.org/packages/Superpower/versions/0.2.0/topics/power_threeway_between) para calcular o poder do teste por análise de covariância (ANOVA) de 3 fatores entre-sujeitos.
:::

<br>

::: {.infobox .Rlogo data-latex="{images/Rlogo}"}
O pacote *InteractionPoweR*[@InteractionPoweR] fornece a função [*power_interaction*](https://www.rdocumentation.org/packages/InteractionPoweR/versions/0.2.1/topics/power_interaction) para calcular o poder do teste por análise de efeito de interações.
:::

<br>

### Por que a análise de poder do teste *post hoc* é inadequada?

-   A análise do poder é teoricamente incorreta, uma vez que a probabilidade calculada $1-\beta$ expressa a probabilidade de um evento futuro, o que não é mais relevante quando o evento de interesse já ocorreu.[@Cummings2003; @heckman2022]

<br>

### O que pode ser realizado ao invés da análise de poder?

-   Após a coleta e análise de dados, recomenda-se realizar a análise e interpretação dos resultados a partir do tamanho do efeito e do seu intervalo de confiança no nível de significância $\alpha$ pré-estabelecido.[@heckman2022]

<br>

## Inferência visual

<br>

### O que é inferência visual?

-   Inferência visual consiste na interpretação de dados apresentados em gráficos.[@cumming2005]

-   Para inferência visual, recomenda-se a apresentação dos dados em gráficos com estimativas de tendência central e seu intervalo (preferencialmete intervalo de confiança no nível de significância $\alpha$ pré-estabelecido).[@cumming2005]

<br>

### Por que usar intervalos de confiança para inferência visual?

-   Intervalos de confiança fornecem estimativas pontuais e intervalares na mesma unidade de medida da variável.[@cumming2005]

-   Existe uma relação entre o intervalo de confiança e o valor de P obtido pelo teste de significância de hipótese nula, em que ambos consideram o mesmo nível de significância $\alpha$ pré-estabelecido.[@cumming2005]

<br>

### Como interpretar intervalos de confiança em uma figura?

-   Identifique o que as tendências centrais e as barras de erro representam. Qual é a variável dependente? É expressa em unidades originais ou é padronizada ? A figura mostra intervalos de confiança, erro-padrão ou desvio-padrão? Qual é o desenho experimental?[@cumming2005]

-   Faça uma interpretação substantiva dos valores de tendência central e dos intervalos de confiança.[@cumming2005]

-   O intervalo de confiança é uma faixa de valores plausíveis para a tendência central. Valores fora do intervalo são relativamente implausíveis, no nível de significância $\alpha$ pré-estabelecido.[@cumming2005]

-   Qualquer valor fora do intervalo de confiança, quando considerado como hipótese nula ($H_{0}$), equivale a $P < \alpha$ pré-estabelecido (bicaudal).[@cumming2005]

- Qualquer valor dentro do intervalo, quando considerado como hipótese nula ($H_{0}$), equivale a $P > \alpha$ pré-estabelecido (bicaudal).[@cumming2005]

<br>

## Interpretação de análise inferencial

<br>

### Como interpretar uma análise inferencial?

-   Testes de hipótese nula ($H_{0}$) vs. alternativa ($H_{1}$) a partir de um nível de significância ($\alpha$) pré-especificado.[@goodman2016]

-   P-valor como evidência estatística sobre ($H_{0}$).[@goodman2016]

-   Estimação de intervalos de confiança de um nível de significância ($\alpha$) pré-especificado bicaudal ($IC_{1-\alpha/2}$) ou unicaudal ($IC_{1-\alpha}$).[@goodman2016]

-   Análise Bayesiana.[@goodman2016]

<br>

### O que são resultados 'positivos' e 'negativos' ou inconclusivos em teste de hipótese?

-   Resultados 'positivos' compreendem um P-valor dentro da zona crítica estatisticamente significativa (ex.: $P<0,05$ ou outro ponto de corte) e sugerem que os autores rejeitem a hipótese nula $H_{0}$, confirmando assim sua hipótese científica.[@greenhalgh1997a]

-   Resultados 'negativos' ou inconclusivos compreendem um P-valor fora da zona crítica estatisticamente significativa (ex.: $P \geq 0,05$ ou outro ponto de corte) e sugerem que os autores não rejeitem a hipótese nula $H_{0}$ porque o efeito observado é nulo (logo, *negativo*), ou porque o estudo não possui poder suficiente para detectá-lo, não permitindo portanto afirmar a hipótese científica (logo, *inconclusivo*).[@greenhalgh1997a]

<br>

### Qual a importância de resultados 'negativos'?

-   Conhecer resultados negativos contribui com uma visão mais ampla do campo de estudo junto aos resultados positivos.[@weintraub2016]

-   Resultados negativos permitem um melhor planejamento das pesquisas futuras e pode aumentar suas chances de sucesso.[@weintraub2016]

<br>

### Resultados inconclusivos: Ausência de evidência ou evidência de ausência?

-   Em estudos (geralmente com amostras grandes), resultados estatisticamente significativos (com P-valores menores do limiar pré-estabelecido, $P<\alpha$) podem não ser clinicamente relevantes.[@altman1995]

-   Em estudos (geralmente com amostras pequenas), resultados estatisticamente não significativos (com P-valores iguais ou maiores do limiar pré-estabelecido, $P \geq \alpha$) não devem ser interpretados como evidência de inexistência do efeito.[@altman1995]

-   Geralmente é razoável aceitar uma nova conclusão apenas quando há dados a seu favor ('resultados positivos'). Também é razoável questionar se apenas a ausência de dados a seu favor ('resultados negativos') justifica suficientemente a rejeição de tal conclusão.[@altman1995]

<br>

## Erros de inferência

<br>

### O que são erros de inferência estatística?

-   Um erro de inferência é a tomada de decisão incorreta, seja a favor ou contra a hipótese nula $H_{0}$.[@Curran-Everett2009]

<br>

### O que são erros Tipo I e Tipo II?

-   Erro Tipo I significa a rejeição de uma hipótese nula ($H_{0}$) quando esta é verdadeira.[@Curran-Everett2009]

-   Erro Tipo II significa a não rejeição de uma hipótese nula ($H_{0}$) quando esta é falsa.[@Curran-Everett2009]

<br>

```{r, echo = FALSE, warning = FALSE, message = FALSE, appendix = TRUE, fig.align = 'center', results = "asis"}
# Cria uma tabela de erros tipo I e II
cross.table.erros <-
  matrix(
    c(
      'Decisão correta',
      'Decisão incorreta (erro tipo II)',
      'Decisão incorreta (erro tipo I)',
      'Decisão correta'
    ),
    nrow = 2,
    ncol = 2,
    byrow = FALSE
  )
rownames(cross.table.erros) <-
  c("Hipótese nula $H_{0}$ foi rejeitada",
    "Hipótese nula $H_{0}$ não foi rejeitada")
colnames(cross.table.erros) <-
  c("Hipótese nula $H_{0}$ é falsa",
    "Hipótese nula $H_{0}$ é verdadeira")

# exibe a tabela de dados
kableExtra::kable(
  cross.table.erros,
  align = "c",
  format = ifelse(knitr::is_html_output(), "html", "latex"),
  booktabs = TRUE,
  linesep = "",
  escape = FALSE,
  caption = "Tabela de erros tipos I e II de inferência estatística."
) %>%
  kableExtra::kable_styling(
    latex_options = c("basic"),
    bootstrap_options = c("basic", "hover", "condensed", "responsive"),
    full_width = ifelse(knitr::is_html_output(), T, T),
    position = "center"
  ) %>%
  kableExtra::row_spec(0, bold = TRUE, extra_css = "border-top: 1px solid; border-bottom: 1px solid") %>%
  kableExtra::column_spec(1, bold = TRUE) %>%
  kableExtra::row_spec(dim(cross.table.erros)[1], extra_css = "border-bottom: 1px solid")
```

<br>

```{r, echo = FALSE, warning = FALSE, message = FALSE, appendix = TRUE, fig.align = 'center', results = "asis", fig.fullwidth = TRUE, fig.cap = "Representação gráfica dos erros tipo I e tipo II em um teste de hipótese (bicaudal)."}
# Define parameters
mu0 <- 0      # Mean under H0
mu1 <- 1      # Mean under H1
sigma <- 1    # Standard deviation
alpha <- 0.05 # Significance level

# Critical value for one-tailed test (upper tail)
z_crit <- qnorm(1 - alpha, mean = mu0, sd = sigma)

# Sequence of x values
x <- seq(mu0 - 4 * sigma, mu1 + 4 * sigma, length.out = 1000)

# Densities
dens_H0 <- dnorm(x, mean = mu0, sd = sigma)
dens_H1 <- dnorm(x, mean = mu1, sd = sigma)

# Set layout: 2 rows, 1 column (plot on top, legend on bottom)
layout(matrix(1:2, ncol = 1), heights = c(4, 1))  # 4:1 ratio

# Plot
par(mar = c(5, 4, 2, 2))  # Margins: bottom, left, top, right
plot(
  x,
  dens_H0,
  type = "l",
  lwd = 2,
  col = "blue",
  ylim = c(0, max(dens_H0, dens_H1)),
  ylab = "Densidade",
  xlab = "Efeito",
  main = "Erros tipo I e II"
)
lines(x, dens_H1, lwd = 2, col = "red")

# Shade Type I Error (Alpha)
polygon(c(z_crit, x[x >= z_crit], max(x)),
        c(0, dens_H0[x >= z_crit], 0),
        col = rgb(0, 0, 1, 0.3),
        border = NA)

# Shade Type II Error (Beta)
polygon(c(min(x), x[x <= z_crit], z_crit),
        c(0, dens_H1[x <= z_crit], 0),
        col = rgb(1, 0, 0, 0.3),
        border = NA)

# Vertical line at critical value
abline(
  v = z_crit,
  col = "black",
  lty = 2,
  lwd = 1.5
)
# Add text annotations
text(z_crit + 0.1,
     max(dens_H0) * 0.8,
     expression(z[alpha]),
     col = "black",
     pos = 4)

# vertical line for mu0 and mu1
abline(
  v = mu0,
  col = "blue",
  lty = 3,
  lwd = 1.5
)
abline(
  v = mu1,
  col = "red",
  lty = 3,
  lwd = 1.5
)

# Add text annotations
text(mu0,
     max(dens_H0) * 0.8,
     expression(mu[0]),
     col = "blue",
     pos = 4)
text(mu1,
     max(dens_H1) * 0.8,
     expression(mu[1]),
     col = "red",
     pos = 4)

# Add text for alpha and beta
text(
  z_crit + 0.1,
  max(dens_H0) * 0.5,
  expression(alpha),
  col = "blue",
  pos = 4
)

# Legend (bottom panel)
par(mar = c(0, 0, 0, 0))  # No margins
plot.new()
legend(
  "center",
  legend = c(
    expression("Distribuição H"[0]),
    expression("Distribuição H"[1]),
    "Erro tipo I (α)",
    "Erro tipo II (β)",
    expression("Valor crítico (" * z[alpha] * ")")
  ),
  col = c("blue", "red", rgb(0, 0, 1, 0.3), rgb(1, 0, 0, 0.3), "black"),
  lwd = c(2, 2, NA, NA, 1.5),
  lty = c(1, 1, NA, NA, 2),
  pch = c(NA, NA, 15, 15, NA),
  pt.cex = c(NA, NA, 2, 2, NA),
  bty = "n",
  ncol = 3
)
```

<br>

```{r erro-tipo-I, echo = FALSE, warning = FALSE, message = FALSE, appendix = TRUE, fig.align = 'center', results = "asis", fig.fullwidth = TRUE, fig.cap = "Erro tipo I: Distribuição dos p-valores em 100 testes de hipótese de amostras aleatórias de tamanho 30. A linha vermelha pontilhada indica o nível de significância estatística de 0,05."}
# Parâmetros da simulação
set.seed(42)  # Para reprodutibilidade
n_tests <- 100  # Número de testes
n_samples <- 30  # Tamanho da amostra em cada teste

# Simular 100 testes com amostras de 30 elementos
p_values <- numeric(n_tests)  # Vetor para armazenar os p-valores

for (i in 1:n_tests) {
  # Gerar uma amostra aleatória de uma distribuição normal
  sample_data <- rnorm(n_samples)
  
  # Realizar um teste t para a média da amostra (teste bilateral)
  test_result <- t.test(sample_data)
  
  # Armazenar o p-valor
  p_values[i] <- test_result$p.value
}

# Contar quantos p-valores são menores que 0,05
p_less_than_0_05 <- sum(p_values < 0.05)

# Criar gráfico de distribuição dos p-valores
ggplot2::ggplot(data.frame(p_values), ggplot2::aes(x = p_values)) +
  ggplot2::geom_histogram(binwidth = 0.01, fill = "lightblue", color = "black", alpha = 0.7) +
  ggplot2::geom_vline(xintercept = 0.05, color = "red", linetype = "dashed", size = 1) +
  ggplot2::annotate("text", x = 0.06, y = 15, label = "p < 0,05", color = "red", size = 5) +
  ggplot2::theme_minimal() +
  ggplot2::labs(
    title = expression("Distribuição dos p-valores com H"[0]*" verdadeira"),
    subtitle = paste("Número de testes com p < 0,05 (erro tipo I):", p_less_than_0_05, "de", n_tests, "\n"),
    x = "P-valor",
    y = "Frequência") +
  ggplot2::theme(axis.text = ggplot2::element_text(size = 12),
        axis.title = ggplot2::element_text(size = 14))
```

<br>

```{r erro-tipo-II, echo = FALSE, warning = FALSE, message = FALSE, appendix = TRUE, fig.align = 'center', results = "asis", fig.fullwidth = TRUE, fig.cap = "Erro tipo II: Distribuição dos p-valores em 100 testes de hipótese de amostras aleatórias de tamanho 10. A linha vermelha pontilhada indica o nível de significância estatística de 0,05."}
# Parâmetros da simulação
set.seed(42)  # Reprodutibilidade
n_tests <- 100
n_samples <- 34  # Ajustado para obter ~80% de poder (20% de erro tipo II)
true_mean <- 0.5  # H₀ é falsa: média real ≠ 0

# Vetor para armazenar p-valores
p_values <- numeric(n_tests)

for (i in 1:n_tests) {
  # Gerar amostra de uma normal com média ≠ 0
  sample_data <- rnorm(n_samples, mean = true_mean, sd = 1)
  
  # Teste t contra H₀: mu = 0
  test_result <- t.test(sample_data, mu = 0)
  
  # Armazenar p-valor
  p_values[i] <- test_result$p.value
}

# Contar quantos testes NÃO rejeitaram H₀ (erro tipo II)
p_greater_than_0_05 <- sum(p_values > 0.05)
erro_tipo_II_percentual <- round(p_greater_than_0_05 / n_tests * 100)

# Gráfico
ggplot2::ggplot(data.frame(p_values), ggplot2::aes(x = p_values)) +
  ggplot2::geom_histogram(binwidth = 0.05, fill = "lightcoral", color = "black", alpha = 0.7) +
  ggplot2::geom_vline(xintercept = 0.05, color = "red", linetype = "dashed", size = 1) +
  ggplot2::annotate("text", x = 0.25, y = 15,
                    label = paste0("Erro tipo II (p > 0,05): ", erro_tipo_II_percentual, "%"),
                    color = "red", size = 5) +
  ggplot2::theme_minimal() +
  ggplot2::labs(
    title = expression("Distribuição dos p-valores com H"[0]*" falsa"),
    subtitle = paste("Número de testes com p > 0,05 (erro tipo II):", p_greater_than_0_05, "de", n_tests, "\n"),
    x = "P-valor",
    y = "Frequência"
  ) +
  ggplot2::theme(axis.text = ggplot2::element_text(size = 12),
                 axis.title = ggplot2::element_text(size = 14))
```

<br>

### O que são erros Tipo S e Tipo M?

- Erro Tipo S (do inglês *sign*) significa a identificação errônea da direção - positiva ou negativa - do efeito observado.[@gelman2014; @lu2018]

<br>

```{r, echo = FALSE, warning = FALSE, message = FALSE, appendix = TRUE, fig.align = 'center', results = "asis"}
# Cria uma tabela de erros tipo S
cross.table.erros <-
  matrix(
    c(
      'Decisão correta',
      'Decisão incorreta (erro tipo S)',
      'Decisão incorreta (erro tipo S)',
      'Decisão correta'
    ),
    nrow = 2,
    ncol = 2,
    byrow = FALSE
  )
rownames(cross.table.erros) <-
  c("Sinal positivo", "Sinal negativo")
colnames(cross.table.erros) <-
  c("Sinal positivo", "Sinal negativo")

# exibe a tabela de dados
kableExtra::kable(
  cross.table.erros,
  align = "c",
  format = ifelse(knitr::is_html_output(), "html", "latex"),
  booktabs = TRUE,
  linesep = "",
  escape = FALSE,
  caption = "Tabela de erro tipo S de inferência estatística."
) %>%
  kableExtra::kable_styling(
    latex_options = c("basic"),
    bootstrap_options = c("basic", "hover", "condensed", "responsive"),
    full_width = ifelse(knitr::is_html_output(), T, T),
    position = "center"
  ) %>%
  kableExtra::row_spec(0, bold = TRUE, extra_css = "border-top: 1px solid; border-bottom: 1px solid") %>%
  kableExtra::column_spec(1, bold = TRUE) %>%
  kableExtra::row_spec(dim(cross.table.erros)[1], extra_css = "border-bottom: 1px solid")
```

<br>

```{r, echo = FALSE, warning = FALSE, message = FALSE, appendix = TRUE, fig.align = 'center', results = "asis", fig.fullwidth = TRUE, fig.cap = "Representação gráfica do erro tipo S (sinal) em um teste de hipótese (bicaudal)."}
# Set seed for reproducibility
set.seed(123)

# Define parameters
mu1 <- 0.2
sigma <- 1
alpha <- 0.05
n <- 30
se <- sigma / sqrt(n)

# Two-tailed critical values
z_crit <- qnorm(1 - alpha / 2)
x_lower <- mu0 - z_crit * se
x_upper <- mu0 + z_crit * se

# Simulate until we get a significant estimate in the WRONG direction (Type-S error)
repeat {
  obs_mean <- rnorm(1, mean = mu1, sd = se)
  z <- (obs_mean - mu0) / se
  if (abs(z) > z_crit &&
      obs_mean < 0)
    break  # Sign error: significant but negative
}

# x values
x <- seq(mu0 - 4 * se, mu1 + 4 * se + 0.5, length.out = 1000)
dens_H0 <- dnorm(x, mean = mu0, sd = se)
dens_H1 <- dnorm(x, mean = mu1, sd = se)

# Set layout: 2 rows, 1 column (plot on top, legend on bottom)
layout(matrix(1:2, ncol = 1), heights = c(4, 1))  # 4:1 ratio

# Plot
par(mar = c(5, 4, 2, 2))  # Margins: bottom, left, top, right
plot(
  x,
  dens_H0,
  type = "l",
  lwd = 2,
  col = "blue",
  ylim = c(0, max(dens_H0, dens_H1)),
  ylab = "Densidade",
  xlab = "Efeito estimado",
  main = "Erro Tipo-S: Sinal Incorreto"
)
lines(x, dens_H1, lwd = 2, col = "red")
# Type I error region shading
polygon(c(min(x), x[x <= x_lower], x_lower),
        c(0, dens_H0[x <= x_lower], 0),
        col = rgb(0, 0, 1, 0.3),
        border = NA)
polygon(c(x_upper, x[x >= x_upper], max(x)),
        c(0, dens_H0[x >= x_upper], 0),
        col = rgb(0, 0, 1, 0.3),
        border = NA)

# Type-S region shading (significant but wrong direction)
polygon(c(min(x), x[x <= x_lower], x_lower),
        c(0, dens_H1[x <= x_lower], 0),
        col = rgb(1, 0, 0, 0.3),
        border = NA)

# Vertical lines
abline(
  v = x_lower,
  col = "black",
  lty = 2,
  lwd = 1.5
)
abline(
  v = x_upper,
  col = "black",
  lty = 2,
  lwd = 1.5
)
abline(
  v = mu0,
  col = "blue",
  lty = 3,
  lwd = 1.5
)
abline(
  v = mu1,
  col = "red",
  lty = 3,
  lwd = 1.5
)
abline(v = obs_mean,
       col = "darkgreen",
       lwd = 2)

# Labels
text(
  x_lower - 0.02,
  max(dens_H0) * 0.5,
  expression(alpha / 2),
  col = "blue",
  pos = 2
)
text(
  x_upper + 0.02,
  max(dens_H0) * 0.5,
  expression(alpha / 2),
  col = "blue",
  pos = 4
)
text(mu0,
     max(dens_H0) * 0.8,
     expression(mu[0]),
     col = "blue",
     pos = 4)
text(mu1,
     max(dens_H1) * 0.8,
     expression(mu[1]),
     col = "red",
     pos = 4)
text(obs_mean,
     max(dens_H1) * 0.9,
     "Estimado",
     col = "darkgreen",
     pos = 4)

# Legend (bottom panel)
par(mar = c(0, 0, 0, 0))  # No margins
plot.new()
legend(
  "center",
  legend = c(
    expression("H"[0]),
    expression("H"[1]),
    "Estimativa significativa",
    "Erro tipo I (α)",
    "Erro tipo-S (sinal errado)"
  ),
  col = c("blue", "red", "darkgreen", rgb(0, 0, 1, 0.3), rgb(1, 0, 0, 0.3)),
  lwd = c(2, 2, 2, NA, NA),
  lty = c(1, 1, 1, NA, NA),
  pch = c(NA, NA, NA, 15, 15),
  pt.cex = c(NA, NA, NA, 2, 2),
  bty = "n",
  ncol = 2
)
```

<br>

- Erro Tipo M (do inglês *magnitude*) significa a identificação errônea - em geral, exagerada - da magnitude do efeito observado.[@gelman2014; @lu2018]

<br>

```{r, echo = FALSE, warning = FALSE, message = FALSE, appendix = TRUE, fig.align = 'center', results = "asis"}
# Cria uma tabela de erros tipo M
cross.table.erros <-
  matrix(
    c(
      'Decisão correta',
      'Decisão incorreta (erro tipo M)',
      'Decisão incorreta (erro tipo M)',
      'Decisão correta'
    ),
    nrow = 2,
    ncol = 2,
    byrow = FALSE
  )
rownames(cross.table.erros) <-
  c("Magnitude alta", "Magnitude baixa")
colnames(cross.table.erros) <-
  c("Magnitude alta", "Magnitude baixa")

# exibe a tabela de dados
kableExtra::kable(
  cross.table.erros,
  align = "c",
  format = ifelse(knitr::is_html_output(), "html", "latex"),
  booktabs = TRUE,
  linesep = "",
  escape = FALSE,
  caption = "Tabela de erro tipo M de inferência estatística."
) %>%
  kableExtra::kable_styling(
    latex_options = c("basic"),
    bootstrap_options = c("basic", "hover", "condensed", "responsive"),
    full_width = ifelse(knitr::is_html_output(), T, T),
    position = "center"
  ) %>%
  kableExtra::row_spec(0, bold = TRUE, extra_css = "border-top: 1px solid; border-bottom: 1px solid") %>%
  kableExtra::column_spec(1, bold = TRUE) %>%
  kableExtra::row_spec(dim(cross.table.erros)[1], extra_css = "border-bottom: 1px solid")
```

<br>

```{r, echo = FALSE, warning = FALSE, message = FALSE, appendix = TRUE, fig.align = 'center', results = "asis", fig.fullwidth = TRUE, fig.cap = "Representação gráfica do erro tipo M (magnitude) em um teste de hipótese (bicaudal)."}
# Set seed for reproducibility
set.seed(123)

# Parameters
mu0 <- 0
mu1 <- 0.2
sigma <- 1
alpha <- 0.05
n <- 30
se <- sigma / sqrt(n)

# Critical value for one-tailed test
z_crit <- qnorm(1 - alpha)
x_crit <- mu0 + z_crit * se

# Simulate until we get a significant estimate
repeat {
  obs_mean <- rnorm(1, mean = mu1, sd = se)
  z <- (obs_mean - mu0) / se
  if (z > z_crit)
    break
}

# x values
x <- seq(mu0 - 4 * se, mu1 + 4 * se + 0.5, length.out = 1000)
dens_H0 <- dnorm(x, mean = mu0, sd = se)
dens_H1 <- dnorm(x, mean = mu1, sd = se)

# Set layout: 2 rows, 1 column (plot on top, legend on bottom)
layout(matrix(1:2, ncol = 1), heights = c(4, 1))  # 4:1 ratio

# Plot
par(mar = c(5, 4, 2, 2))  # Margins: bottom, left, top, right
plot(
  x,
  dens_H0,
  type = "l",
  lwd = 2,
  col = "blue",
  ylim = c(0, max(dens_H0, dens_H1)),
  ylab = "Densidade",
  xlab = "Efeito estimado",
  main = "Erro Tipo-M: Superestimação do Efeito"
)
lines(x, dens_H1, lwd = 2, col = "red")

# Type I & II error shading
polygon(c(x_crit, x[x >= x_crit], max(x)),
        c(0, dens_H0[x >= x_crit], 0),
        col = rgb(0, 0, 1, 0.3),
        border = NA)
polygon(c(min(x), x[x <= x_crit], x_crit),
        c(0, dens_H1[x <= x_crit], 0),
        col = rgb(1, 0, 0, 0.3),
        border = NA)

# Vertical lines
abline(
  v = x_crit,
  col = "black",
  lty = 2,
  lwd = 1.5
)
abline(
  v = mu0,
  col = "blue",
  lty = 3,
  lwd = 1.5
)
abline(
  v = mu1,
  col = "red",
  lty = 3,
  lwd = 1.5
)
abline(v = obs_mean,
       col = "darkgreen",
       lwd = 2)

# Labels
text(
  x_crit + 0.02,
  max(dens_H0) * 0.5,
  expression(alpha),
  col = "blue",
  pos = 4
)
text(mu0,
     max(dens_H0) * 0.8,
     expression(mu[0]),
     col = "blue",
     pos = 4)
text(mu1,
     max(dens_H1) * 0.8,
     expression(mu[1]),
     col = "red",
     pos = 4)
text(obs_mean,
     max(dens_H1) * 0.9,
     "Estimado",
     col = "darkgreen",
     pos = 4)

# Legend (bottom panel)
par(mar = c(0, 0, 0, 0))  # No margins
plot.new()
legend(
  "center",
  legend = c(
    expression("H"[0]),
    expression("H"[1]),
    "Estimativa significativa",
    "Erro tipo I (α)",
    "Erro tipo-M (magnitude exagerada)"
  ),
  col = c("blue", "red", "darkgreen", rgb(0, 0, 1, 0.3), rgb(1, 0, 0, 0.3)),
  lwd = c(2, 2, 2, NA, NA),
  lty = c(1, 1, 1, NA, NA),
  pch = c(NA, NA, NA, 15, 15),
  pt.cex = c(NA, NA, NA, 2, 2),
  bty = "n",
  ncol = 2
)
```

<br>

```{r, echo=FALSE, warning=FALSE, results='asis', eval=knitr::is_html_output()}
cat(readLines("citation.html"), sep = "\n")
```

<br>
