# **Análise descritiva**

<br>

## Análise descritiva

<br>

### O que é análise descritiva?

-   A análise descritiva utiliza métodos para calcular, descrever e resumir os dados coletados da(s) amostra(s) de modo que sejam interpretadas adequadamente.[@vetter2017]

-   As análises descritivas geralmente compreendem a apresentação quantitativa (numérica) em tabelas e/ou gráficos.[@vetter2017]

<br>

::: {.infobox .Rlogo data-latex="{images/Rlogo}"}
O pacote *explore*[@explore] fornece a função [*explore*](https://www.rdocumentation.org/packages/explore/versions/1.0.2/topics/explore) para análise exploratória de um banco de dados.
:::

<br>

::: {.infobox .Rlogo data-latex="{images/Rlogo}"}
O pacote *dataMaid*[@dataMaid] fornece a função [*makeDataReport*](https://www.rdocumentation.org/packages/dataMaid/versions/1.4.1/topics/makeDataReport) para criar um relatório de análise exploratória de um banco de dados.
:::

<br>

::: {.infobox .Rlogo data-latex="{images/Rlogo}"}
O pacote *DataExplorer*[@DataExplorer-2] fornece a função [*create_report*](https://www.rdocumentation.org/packages/DataExplorer/versions/0.8.2/topics/create_report) para criar um relatório de análise exploratória de um banco de dados.
:::

<br>

::: {.infobox .Rlogo data-latex="{images/Rlogo}"}
O pacote *SmartEDA*[@SmartEDA] fornece a função [*ExpReport*](https://www.rdocumentation.org/packages/SmartEDA/versions/0.3.9/topics/ExpReport) para criar um relatório de análise exploratória de um banco de dados.
:::

<br>

### Como apresentar os resultados descritivos?

-   Variáveis categóricas: Reporte valores de frequência absoluta e relativa (n, %).[@Cummings2003]

-   Organização das tabelas: as variáveis são exibidas em linhas e os grupos são exibidos em colunas.[@Cummings2003]

-   Calcule percentagens para as colunas (isto é, entre grupos) e não entre linhas.[@Cummings2003]

-   Em caso de dados perdidos, não inclua uma linha com total de dados perdidos, pois distorce as proporções entre colunas e as análises de tabela de contingência. Neste caso, indique no texto ou em uma coluna separada o total de dados perdidos por variável.[@Cummings2003]

<br>

## Apresentação de resultados numéricos

<br>

### O que são casas decimais?

-   O número de casas decimais refere-se à quantidade de dígitos que aparecem após a vírgula decimal.[@Cole2015;@cole2015]

<br>

### O que são dígitos significativos?

-   O termo "dígitos significativos" é preferido a "algarismos significativos" ou "dígitos efetivos" e não se relaciona com significância estatística.[@Cole2015;@cole2015]

-   O número de dígitos significativos é a soma total de dígitos, desconsiderando a vírgula decimal e os zeros à esquerda; os zeros à direita são considerados informativos, salvo exceções.[@Cole2015;@cole2015]

<br>

### Como arredondar dados numéricos?

-   Apresentar dados com quantidade excessiva de casas decimais pode dificultar a interpretação e induzir erroneamente uma precisão espúria.[@Cole2015;@cole2015]

-   A precisão é determinada pelo grau de arredondamento aplicado, medido em casas decimais ou dígitos significativos.[@Cole2015;@cole2015]

<br>

```{r casas-decimais, echo = FALSE, warning = FALSE, message = FALSE, fig.align = 'center', results = "asis"}
# Criar um data frame com exemplos de casas decimais e dígitos significativos
dados <- data.frame(
  Valor = c(0.000789, 0.00456, 45.600, 123.456, 78900)
)

# Calcular casas decimais
dados$'Casas Decimais' <- sapply(dados$Valor, function(x) {
  if (x == 0) return(0)
  else return(nchar(sub(".*\\.", "", as.character(x))))
})

# Calcular dígitos significativos
dados$'Dígitos Significativos' <- sapply(dados$Valor, function(x) {
  gsub("^0+|\\..*", "", as.character(x)) %>%
  nchar()
})

# Remover zeros à direita e formatar os valores
dados$Valor <- sapply(1:nrow(dados), function(i) {
  format(dados$Valor[i], nsmall = dados$`Casas Decimais`[i], 
         scientific = FALSE, 
         trim = TRUE, 
         decimal.mark = ",")
})

# exibe a tabela de dados
kableExtra::kable(
  dados,
  align = c("r", "c", "c"),
  format = ifelse(knitr::is_html_output(), "html", "latex"),
  booktabs = TRUE,
  linesep = "",
  escape = FALSE,
  caption = "Quantidade de casas decimais e dígitos significativos."
) %>%
  kableExtra::kable_styling(
    latex_options = c("basic"),
    bootstrap_options = c("basic", "hover", "condensed", "responsive"),
    full_width = ifelse(knitr::is_html_output(), T, T),
    position = "center"
  ) %>%
  kableExtra::row_spec(0,
                       bold = TRUE,
                       extra_css = "border-top: 1px solid; border-bottom: 1px solid") %>%
  kableExtra::column_spec(1, bold = TRUE) %>%
  kableExtra::row_spec(dim(dados)[1],
                       extra_css = "border-bottom: 1px solid")
```

<br>

-   O arredondamento também introduz erros, uma vez que aumenta a imprecisão (isto é, incerteza) em torno do valor original.[@Cole2015;@cole2015]

<br>

```{r arredondamento, echo = FALSE, warning = FALSE, message = FALSE, fig.align = 'center', results = "asis"}
# Criar um data frame com exemplos de casas decimais e dígitos significativos
dados <- data.frame(
  Valor = c(0.000789, 0.00456, 45.600, 123.456, 78900)
)

# Calcular casas decimais
dados$'Casas Decimais' <- sapply(dados$Valor, function(x) {
  if (x == 0) return(0)
  else return(nchar(sub(".*\\.", "", as.character(x))))
})

# Calcular dígitos significativos
dados$'Dígitos Significativos' <- sapply(dados$Valor, function(x) {
  gsub("^0+|\\..*", "", as.character(x)) %>%
    nchar()
})

# Remover zeros à direita e formatar os valores
dados$Valor <- sapply(1:nrow(dados), function(i) {
  format(dados$Valor[i], nsmall = dados$`Casas Decimais`[i], 
         scientific = FALSE, 
         trim = TRUE, 
         decimal.mark = ",")
})

# Função para calcular arredondamento e faixa de erro
calcular_erro <- function(valor, casas) {
  original_value <- as.numeric(gsub(",", ".", valor))
  rounded_value <- round(as.numeric(gsub(",", ".", original_value)), casas)

  # Calcular a faixa de erro
  if (casas == 2) {
    lower_bound <- rounded_value - 0.005
    upper_bound <- rounded_value + 0.005
  } else if (casas == 1) {
    lower_bound <- rounded_value - 0.05
    upper_bound <- rounded_value + 0.05
  } else {
    lower_bound <- rounded_value - 0.5
    upper_bound <- rounded_value + 0.5
  }
  
  return(paste0(format(rounded_value, nsmall = casas, decimal.mark = ","), " <br> [", format(round(lower_bound, casas + 1), nsmall = casas + 1, decimal.mark = ","), ", ", format(round(upper_bound, casas + 1), nsmall = casas + 1, decimal.mark = ","), "]"))
}

dados$'2 Casas decimais <br> [Margem de erro]' <- sapply(dados$Valor, function(x) {
  calcular_erro(x, 2)
})

dados$'1 Casa decimal <br> [Margem de erro]' <- sapply(dados$Valor, function(x) {
  calcular_erro(x, 1)
})

dados$'Sem casa decimal <br> [Margem de erro]' <- sapply(dados$Valor, function(x) {
  calcular_erro(x, 0)
})

# exibe a tabela de dados
kableExtra::kable(
  dados,
  align = c("r", "c", "c", "r", "r", "r"),
  format = ifelse(knitr::is_html_output(), "html", "latex"),
  booktabs = TRUE,
  linesep = "",
  escape = FALSE,
  caption = "Valores originais, arredondamentos e erros de arredondamento por casas decimais."
) %>%
  kableExtra::kable_styling(
    latex_options = c("basic"),
    bootstrap_options = c("basic", "hover", "condensed", "responsive"),
    full_width = ifelse(knitr::is_html_output(), T, T),
    position = "center"
  ) %>%
  kableExtra::row_spec(0,
                       bold = TRUE,
                       extra_css = "border-top: 1px solid; border-bottom: 1px solid") %>%
  kableExtra::column_spec(1, bold = TRUE) %>%
  kableExtra::row_spec(dim(dados)[1],
                       extra_css = "border-bottom: 1px solid")
```

<br>

- A regra geral é utilizar 2 ou 3 dígitos significativos para tamanhos de efeito e 1 ou 2 dígitos significativos para medidas de variabilidade.[@cole2015]

-   Regra dos 3 dígitos significativos para proporção de risco: em média, o erro de arredondamento é menor que os 0,5% exigidos, de modo que três dígitos significativos são mais precisos do que o necessário.[@Cole2015]

-   Regra dos 4 dígitos significativos para proporção de risco: divida a proporção de risco por quatro e arredonde para dois dígitos significativos e, em seguida, relate a proporção para esse número de casas decimais”.[@Cole2015]

<br>

## Tabelas

<br>

### Por que usar tabelas?

-   Tabelas complementam o texto (e vice-versa), e podem apresentar os dados de modo mais acessível e informativo.[@Inskip2017]

<br>

### Que informações incluir nas tabelas?

-   Título ou legenda, uma síntese descritiva (geralmente por meio de parâmetros descritivos), intervalos de confiança e/ou P-valores conforme necessário para adequada interpretação.[@Inskip2017; @Kwak2021]

<br>

### Quais são os erros mais comuns de preenchimento de tabelas?

-   Erros tipográficos.[@barnett2023]

-   Ausência de rótulos ou unidades nas variáveis.[@barnett2023]

-   Relatar estatísticas incorretamente, tais como rotular variáveis contínuas como porcentagens.[@barnett2023]

-   Estatísticas descritivas de tendência central (ex.: médias) relatadas sem a estatística de dispersão correspondente (ex.: desvio-padrão).[@barnett2023]

-   Desvio-padrão nulo ($\sigma=0$).[@barnett2023]

-   Valores porcentuais que não correspondem ao numerador dividido pelo denominador.[@barnett2023]

<br>

::: {.infobox .Rlogo data-latex="{images/Rlogo}"}
O pacote *flextable*[@flextable-2] fornece as funções [*flextable*](%60r%20paste0(%22https://search.r-project.org/CRAN/refmans/%22,%20%22flextable%22,%20%22/html/%22,%20%22flextable%22,%20%22.html%22)%60), [*as_flextable*](%60r%20paste0(%22https://search.r-project.org/CRAN/refmans/%22,%20%22flextable%22,%20%22/html/%22,%20%22as_flextable%22,%20%22.html%22)%60) e [*save_as_docx*](%60r%20paste0(%22https://search.r-project.org/CRAN/refmans/%22,%20%22flextable%22,%20%22/html/%22,%20%22save_as_docx%22,%20%22.html%22)%60) para criar e salvar tabelas tabelas formatadas em DOCX.
:::

<br>

::: {.infobox .Rlogo data-latex="{images/Rlogo}"}
O pacote *rempsyc*[@rempsyc] fornece a função [*nice_table*](%60r%20paste0(%22https://search.r-project.org/CRAN/refmans/%22,%20%22rempsyc%22,%20%22/html/%22,%20%22nice_table%22,%20%22.html%22)%60) para criar tabelas formatadas.
:::

<br>

::: {.infobox .Rlogo data-latex="{images/Rlogo}"}
O pacote *table1*[@table1] fornece a função [*table1*](%60r%20paste0(%22https://search.r-project.org/CRAN/refmans/%22,%20%22table1%22,%20%22/html/%22,%20%22table1%22,%20%22.html%22)%60) para construção de tabelas.
:::

<br>

::: {.infobox .Rlogo data-latex="{images/Rlogo}"}
O pacote *gtsummary*[@gtsummary-2] fornece a função [*tbl_summary*](%60r%20paste0(%22https://search.r-project.org/CRAN/refmans/%22,%20%22gtsummary%22,%20%22/html/%22,%20%22tbl_summary%22,%20%22.html%22)%60) para construção da 'Tabela 1' com dados descritivos.
:::

<br>

## Tabela 1

<br>

### O que é a 'Tabela 1'?

-   A 'Tabela 1' descreve as características demográficas, sociais e clínicas da amostra, completa ou agrupada por algum fator, geralmente por meio de parâmetros de tendência central e dispersão.[@Westreich2013; @chen2020]

<br>

### Qual a utilidade da 'Tabela 1'?

-   Descrever (conhecer) as características da amostra e dos grupos sendo comparados, quando aplicável.[@chen2020]

-   Verificar aderência ao protocolo do estudo, incluindo critérios de inclusão/exclusão, tamanho da amostra e perdas amostrais.[@chen2020]

-   Permitir a replicação do estudo.[@chen2020]

-   Meta-analisar os dados junto a estudos similares.[@chen2020]

-   Avaliar a generalização (validade externa) das conclusões do estudo.[@chen2020]

<br>

### O que é a falácia da 'Tabela 1'?

-   Falácia da Tabela 1 ocorre pela interpretação errônea dos P-valores na comparação entre grupos, na linha de base, de um ensaio clínico aleatorizado.[@pijls2022]

<br>

### Como construir a 'Tabela 1'?

-   A Tabela 1 geralmente é utilizada para descrever as características da amostra estudada, possibilitando a análise de ameaças à validade interna e/ou externa ao estudo.[@greenhalgh1997; @Hayes-Larson2019]

<br>

::: {.infobox .Rlogo data-latex="{images/Rlogo}"}
O pacote *table1*[@table1] fornece a função [*table1*](%60r%20paste0(%22https://search.r-project.org/CRAN/refmans/%22,%20%22table1%22,%20%22/html/%22,%20%22table1%22,%20%22.html%22)%60) para construção de tabelas.
:::

<br>

::: {.infobox .Rlogo data-latex="{images/Rlogo}"}
O pacote *gtsummary*[@gtsummary-2] fornece a função [*tbl_summary*](%60r%20paste0(%22https://search.r-project.org/CRAN/refmans/%22,%20%22gtsummary%22,%20%22/html/%22,%20%22tbl_summary%22,%20%22.html%22)%60) para construção da 'Tabela 1' com dados descritivos.
:::

<br>

## Tabela 2

<br>

### O que é a 'Tabela 2'?

-   .[REF]

<br>

### Qual a utilidade da 'Tabela 2'?

-   A Tabela 2 mostra associações ajustadas multivariadas com o resultado para variáveis resumidas na Tabela 1.[@Westreich2013]

<br>

### O que é a falácia da 'Tabela 2'?

-   A Tabela 2 pode induzir ao erro de interpretação pelas estimativas de efeitos para covariáveis do modelo também serem utilizados para controlar a confusão da exposição.[@Westreich2013; @bandoli2018]

-   Ao apresentar estimativas de efeito ajustadas para covariáveis juntamente com a estimativa de efeito ajustada para a exposição primária, a Tabela 2 sugere implicitamente que todas estas estimativas podem ser interpretadas de forma semelhante, se não de forma idêntica, como estimativa do efeito total.[@Westreich2013; @bandoli2018]

-   A falácia da Tabela 2 pode ser evitada limitando-se a tabela a estimativas das medidas primárias do efeito de exposição nos diferentes modelos, com as covariáveis secundárias de "ajuste" relatadas em uma nota de rodapé, juntamente com a forma como foram categorizadas ou modeladas.[@Westreich2013]

<br>

### Como construir a 'Tabela 2'?

-   A Tabela 2 pode ser utilizada para apresentar estimativas de múltiplos efeitos ajustados de um mesmo modelo estatístico.[@Westreich2013]

<br>

::: {.infobox .Rlogo data-latex="{images/Rlogo}"}
O pacote *table1*[@table1] fornece a função [*table1*](%60r%20paste0(%22https://search.r-project.org/CRAN/refmans/%22,%20%22table1%22,%20%22/html/%22,%20%22table1%22,%20%22.html%22)%60) para construção de tabelas.
:::

<br>

::: {.infobox .Rlogo data-latex="{images/Rlogo}"}
O pacote *gtsummary*[@gtsummary-2] fornece a função [*tbl_summary*](%60r%20paste0(%22https://search.r-project.org/CRAN/refmans/%22,%20%22gtsummary%22,%20%22/html/%22,%20%22tbl_summary%22,%20%22.html%22)%60) para construção da 'Tabela 1' com dados descritivos.
:::

<br>

## Gráficos

<br>

### O que são gráficos?

-   Gráficos são utilizados para apresentar dados (geralmente em grande quantidade) de modo mais intuitivo e fácil de compreender.[@Park2022]

<br>

### Qual a utilidade dos gráficos?

-   .[REF]

<br>

### Que elementos incluir em gráficos?

-   Título, eixos horizontal e vertical com respectivas unidades, escalas em intervalos representativos das variáveis, legenda com símbolos, síntese descritiva dos valores e respectiva margem de erro, conforme necessário para adequada interpretação.[@Park2022]

<br>

::: {.infobox .Rlogo data-latex="{images/Rlogo}"}
Os pacotes *ggplot2*[@ggplot2], *plotly*[@plotly] e *corrplot*[@corrplot] fornecem diversas funções para construção de gráficos tais como [*ggplot*](https://www.rdocumentation.org/packages/ggplot2/versions/3.4.3/topics/ggplot), [*plot_ly*](https://www.rdocumentation.org/packages/plotly/versions/4.10.2/topics/plot_ly) e [*corrplot*](https://www.rdocumentation.org/packages/corrplot/versions/0.92/topics/corrplot) respectivamente.
:::

<br>

### Para que servem as barras de erro em gráficos?

-   Barras de erro ajudam ao autor a apresentar as informações que descrevem os dados (por exemplo, em uma análise descritiva) ou sobre as inferências ou conclusões tomadas a partir de dados.[@Cumming2007]

-   Barras de erro mais longas representam mais imprecisão (maiores erros), enquanto barras mais curtas representam mais precisão na estimativa.[@Cumming2007]

-   Barras de erro descritivas geralmente apresentam a amplitude (mínimo-máximo) ou desvio-padrão.[@Cumming2007]

-   Barras de erro inferenciais geralmente apresentam o erro-padrão ou intervalo de confiança (por exemplo, de 95%).[@Cumming2007]

-   O comprimento das barras de erro sugere graficamente a imprecisão dos dados do estudo, uma vez que o valor verdadeiro da população pode estar em qualquer nível do intervalo da barra.[@Cumming2007]

<br>

### Quais são as boas práticas na elaboração de gráficos?

-   O tamanho da amostra total e subgrupos, se houver, deve estar descrito na figura ou na sua legenda.[@Cumming2007]

-   Para análise inferencial de figuras, as barras de erro representadas por erro-padrão ou intervalo de confiança são preferíveis à amplitude ou desvio-padrão.[@Cumming2007]

-   Evite gráficos de barra e mostre a distribuição dos dados sempre que possível.[@Weissgerber2019]

-   Exiba os pontos de dados em boxplots.[@Weissgerber2019]

-   Use *jitter* simétrico em gráficos de pontos para permitir a visualização de todos os dados.[@Weissgerber2019]

-   Prefira palhetas de cor adaptadas para daltônicos.[@Weissgerber2019]

<br>

::: {.infobox .Rlogo data-latex="{images/Rlogo}"}
O pacote *ggsci*[@ggsci] fornece palhetas de cores tais como [*pal_lancet*](https://www.rdocumentation.org/packages/ggsci/versions/3.0.0/topics/pal_lancet), [*pal_nejm*](https://www.rdocumentation.org/packages/ggsci/versions/3.0.0/topics/pal_nejm) e [*pal_npg*](https://www.rdocumentation.org/packages/ggsci/versions/3.0.0/topics/pal_npg) inspiradas em publicações científicas para uso em gráficos.
:::

<br>

::: {.infobox .Rlogo data-latex="{images/Rlogo}"}
O pacote *grDevices*[@grDevices] fornece a função [*dev.new*](https://www.rdocumentation.org/packages/grDevices/versions/3.6.2/topics/dev) para controlar diversos aspectos do gráfico, tais como tamanho e resolução.
:::

<br>

### Como exportar figuras em formato TIFF?

<br>

::: {.infobox .Rlogo data-latex="{images/Rlogo}"}
O pacote *tiff*[@tiff] fornece a função [*writeTIFF*](https://www.rdocumentation.org/packages/tiff/versions/0.1-11/topics/writeTIFF) para exportar gráficos em formato TIFF.
:::

<br>
