# **Análise inferencial** {#analise-inferencial-cap}

<br>

## Raciocínio inferencial {#raciocinio-inferencial}

<br>

### O que é análise inferencial?

-   Na análise inferencial são utilizados dados da(s) amostra(s) para fazer uma inferência válida (isto é, estimativa) sobre os parâmetros populacionais desconhecidos.[@vetter2017]

-   No paradigma de Jerzy Neyman e Egon Pearson, um teste de hipótese científica envolve a tomada de decisão sobre hipóteses nulas ($H_{0}$) e alternativa ($H_{1}$) concorrentes e mutuamente exclusivas.[@Curran-Everett2009]

<br>

### Quais são os tipos de raciocínio inferencial?

-   Inferência dedutiva: Uma dada hipótese inicial é utilizada para prever o que seria observado caso tal hipótese fosse verdadeira.[@goodman1999]

-   Inferência indutiva: Com base nos dados observados, avalia-se qual hipótese é mais defensável (isto é, mais provável).[@goodman1999]

<br>

## Hipóteses científicas {#ideias-hipoteses}

<br>

### O que é hipótese científica?

-   Hipótese científica é uma ideia que pode ser testada.[@Curran-Everett2009]

-   Definir claramente os problemas e os objetivos da pesquisa são o ponto de partida de todos os estudos científicos.[@van2022a]

<br>

### Quais são as principais fontes de ideias para gerar hipóteses científicas?

-   Revisão das práticas atuais.[@Vandenbroucke2018]

-   Desafio a ideias aceitas.[@Vandenbroucke2018]

-   Conflito entre ideias divergentes.[@Vandenbroucke2018]

-   Variações regionais, temporais e populacionais.[@Vandenbroucke2018]

-   Experiências dos próprios pesquisadores.[@Vandenbroucke2018]

-   Imaginação sem fronteiras ou limites convencionais.[@Vandenbroucke2018]

<br>

## Testes de hipóteses {#erros-inferencia}

<br>

### O que é hipótese nula?

-   A hipótese nula ($H_{0}$) é uma expressão que representa o estado atual do conhecimento (*status quo*), em geral a não existência de um determinado efeito.[@kanji2006]

<br>

### O que é hipótese alternativa?

-   A hipótese alternativa ($H_{1}$) é uma expressão que contém as situações que serão testadas, de modo que um resultado positivo indique alguma ação a ser conduzida.[@kanji2006]

<br>

### Qual hipótese está sendo testada?

-   A hipótese nula ($H_{0}$) é a hipótese sob teste em análises inferenciais.[@Ali2016]

-   Pode-se concluir sobre rejeitar ou não rejeitar a hipótese nula ($H_{0}$).[@Ali2016]

-   Não se conclui sobre a hipótese alternativa ($H_{1}$).[@kanji2006]

-   Para testar a hipótese nula, deve-se selecionar o nível de significância crítica (P-valor de corte); a probabilidade de rejeitarmos uma hipótese nula verdadeira ($\alpha$); e a probabilidade de não rejeitarmos uma hipótese nula falsa ($\beta$).[@Curran-Everett2009]

<br>

### Quais são os tipos de teste de hipóteses?

-   Teste (clássico) de significância da hipótese nula.[@lakens2018]

-   Teste de mínimos efeitos.[@lakens2018]

-   Teste de equivalência.[@lakens2018]

-   Teste de inferioridade.[@lakens2018]

-   Teste de não-inferioridade.[REF]

-   Teste de superioridade.[REF]

<br>

### O que é uma família de hipóteses?

-   .[REF]

<br>

### O que são testes *ad hoc* e *post hoc*?

-   .[REF]

<br>

### Como ajustar a análise inferencial para hipóteses múltiplas?

-   .[REF]

<br>

::: {.infobox .Rlogo data-latex="{images/Rlogo}"}
O pacote *stats*[@stats-2] fornece a função [*p.adjust*](https://www.rdocumentation.org/packages/stats/versions/3.6.2/topics/p.adjust) para ajustar o P-valor utilizando diversos métodos.
:::

<br>

### O que são testes unicaudais e bicaudais?

-   .[REF]

<br>

### O que reportar após um teste de hipótese?

-   P-valores, como estimativa da significância estatística.[@Sullivan2012]

-   Tamanho do efeito, como estimativa de significância substantiva (clínica).[@Sullivan2012]

<br>

## Significância estatística {#significancia-estatistica}

<br>

### O que é significância estatística?

-   A expressão "significância estatística"[@latter1902] ou "evidência estatística de significância" sugere apenas que um experimento merece ser repetido, uma vez que um baixo P-valor (calculado a partir dos dados, modelos e demais suposições do estudo) sugere ser improvável que os dados coletados sejam coletados no contexto de que a hipótese nula $H_{0}$ assumida é verdadeira.[@aylmerfisher1926]

<br>

### Como justificar o nível de significância estatística de um teste?

-   .[REF]

<br>

::: {.infobox .Rlogo data-latex="{images/Rlogo}"}
O pacote *Superpower*[@Superpower] fornece a função [*optimal_alpha*](https://www.rdocumentation.org/packages/Superpower/versions/0.2.0/topics/optimal_alpha) para calcular e justificar o nível de significância $\alpha$ por balanço dos erros tipo I e II.
:::

<br>

::: {.infobox .Rlogo data-latex="{images/Rlogo}"}
O pacote *Superpower*[@Superpower] fornece a função [*ANOVA_compromise*](https://www.rdocumentation.org/packages/Superpower/versions/0.2.0/topics/ANOVA_compromise) para calcular e justificar o nível de significância $\alpha$ por balanço dos erros tipo I e II em análise de variância (ANOVA).
:::

<br>

## Poder do teste {#poder-teste}

<br>

### O que é poder do teste?

-   Poder do teste é a probabilidade de rejeitar corretamente a hipótese nula ($H_{0}$) quando esta é falsa.[@Curran-Everett2009]

-   Poder do teste pode ser calculado como ($1 - \beta$).[@Curran-Everett2009]

<br>

### O que é análise de poder do teste?

-   Poder é a probabilidade de que um dado tamanho de efeito será observado em um experimento futuro sob um conjunto de hipóteses - tamanho de efeito real e erro tipo I - para um dado tamanho de amostra.[@heckman2022]

-   O objetivo geral da análise de poder ao projetar um estudo é escolher um tamanho de amostra que controle os 2 tipos de erros de inferência estatística: tipo I ($\alpha$, resultado falso-positivo) e tipo II ($\beta$, resultado falso-negativo).[@heckman2022]

-   Numericamente, o poder de um estudo é calculado como $1-\beta$ e reportado em valor percentual.[@heckman2022]

<br>

### Quando realizar a análise de poder do teste?

-   Na fase de projeto de pesquisa: a análise de poder para determinar o tamanho da amostra objetiva que o tamanho da amostra permita uma probabilidade razoável de detectar um efeito significativo pré-especificado.[@heckman2022]

-   Após a coleta de dados: a análise de poder objetiva informar estudos futuros a respeito do tamanho da amostra necessário para a detecção de um efeito significativo pré-especificado.[@heckman2022]

<br>

::: {.infobox .Rlogo data-latex="{images/Rlogo}"}
O pacote *pwr*[@pwr] fornece a função [*pwr.2p.test*](https://www.rdocumentation.org/packages/pwr/versions/1.3-0/topics/pwr.2p.test) para cálculo do poder do teste de proporção balanceado (2 amostras com mesmo número de participantes).
:::

<br>

::: {.infobox .Rlogo data-latex="{images/Rlogo}"}
O pacote *pwr*[@pwr] fornece a função [*pwr.2p2n.test*](https://www.rdocumentation.org/packages/pwr/versions/1.3-0/topics/pwr.2p.test) para cálculo do do poder do teste de proporção não balanceado (2 amostras com diferente número de participantes).
:::

<br>

::: {.infobox .Rlogo data-latex="{images/Rlogo}"}
O pacote *pwr*[@pwr] fornece a função [*pwr.anova.test*](https://www.rdocumentation.org/packages/pwr/versions/1.3-0/topics/pwr.anova.test) para cálculo do poder do teste de análise de variância balanceado (3 ou mais amostras com mesmo número de participantes).
:::

<br>

::: {.infobox .Rlogo data-latex="{images/Rlogo}"}
O pacote *pwr*[@pwr] fornece a função [*pwr.chisq.test*](https://www.rdocumentation.org/packages/pwr/versions/1.3-0/topics/pwr.chisq.test) para cálculo do poder do teste de qui-quadrado $\chi^2$.
:::

<br>

::: {.infobox .Rlogo data-latex="{images/Rlogo}"}
O pacote *pwr*[@pwr] fornece a função [*pwr.f2.test*](https://www.rdocumentation.org/packages/pwr/versions/1.3-0/topics/pwr.f2.test) para cálculo do poder do teste com modelo linear geral.
:::

<br>

::: {.infobox .Rlogo data-latex="{images/Rlogo}"}
O pacote *pwr*[@pwr] fornece a função [*pwr.norm.test*](https://www.rdocumentation.org/packages/pwr/versions/1.3-0/topics/pwr.norm.test) para cálculo do poder do teste de média de uma distribuição normal com variância conhecida.
:::

<br>

::: {.infobox .Rlogo data-latex="{images/Rlogo}"}
O pacote *pwr*[@pwr] fornece a função [*pwr.p.test*](https://www.rdocumentation.org/packages/pwr/versions/1.3-0/topics/pwr.p.test) para cálculo do poder do teste de proporção (1 amostra).
:::

<br>

::: {.infobox .Rlogo data-latex="{images/Rlogo}"}
O pacote *pwr*[@pwr] fornece a função [*pwr.r.test*](https://www.rdocumentation.org/packages/pwr/versions/1.3-0/topics/pwr.r.test) para cálculo do do poder to teste de correlação (1 amostra).
:::

<br>

::: {.infobox .Rlogo data-latex="{images/Rlogo}"}
O pacote *pwr*[@pwr] fornece a função [*pwr.t.test*](https://www.rdocumentation.org/packages/pwr/versions/1.3-0/topics/pwr.t.test) para cálculo do poder do teste *t* de diferença de 1 amostra, 2 amostras dependentes ou 2 amostras independentes (grupos balanceados).
:::

<br>

::: {.infobox .Rlogo data-latex="{images/Rlogo}"}
O pacote *pwr*[@pwr] fornece a função [*pwr.t2n.test*](https://www.rdocumentation.org/packages/pwr/versions/1.3-0/topics/pwr.t2n.test) para cálculo do poder do teste *t* de diferença de 2 amostras independentes (grupos não balanceados).
:::

<br>

::: {.infobox .Rlogo data-latex="{images/Rlogo}"}
O pacote *longpower*[@longpower] fornece a função [*power.mmrm*](https://www.rdocumentation.org/packages/longpower/versions/1.0.24/topics/power.mmrm) para calcular o poder de testes com análises por modelo de regressão linear misto.
:::

<br>

::: {.infobox .Rlogo data-latex="{images/Rlogo}"}
O pacote *Superpower*[@Superpower] fornece a função [*power.ftest*](https://www.rdocumentation.org/packages/Superpower/versions/0.2.0/topics/power.ftest) para calcular o poder do teste por análise de testes F.
:::

<br>

::: {.infobox .Rlogo data-latex="{images/Rlogo}"}
O pacote *Superpower*[@Superpower] fornece a função [*power_oneway_between*](https://www.rdocumentation.org/packages/Superpower/versions/0.2.0/topics/power_oneway_between) para calcular o poder do teste por análise de variância (ANOVA) de 1 fator entre-sujeitos.
:::

<br>

::: {.infobox .Rlogo data-latex="{images/Rlogo}"}
O pacote *Superpower*[@Superpower] fornece a função [*power_oneway_within*](https://www.rdocumentation.org/packages/Superpower/versions/0.2.0/topics/power_oneway_within) para calcular o poder do teste por análise de variância (ANOVA) de 1 fator intra-sujeitos.
:::

<br>

::: {.infobox .Rlogo data-latex="{images/Rlogo}"}
O pacote *Superpower*[@Superpower] fornece a função [*power_oneway_ancova*](https://www.rdocumentation.org/packages/Superpower/versions/0.2.0/topics/power_oneway_ancova) para calcular o poder do teste por análise de covariância (ANCOVA).
:::

<br>

::: {.infobox .Rlogo data-latex="{images/Rlogo}"}
O pacote *Superpower*[@Superpower] fornece a função [*power_twoway_between*](https://www.rdocumentation.org/packages/Superpower/versions/0.2.0/topics/power_twoway_between) para calcular o poder do teste por análise de covariância (ANOVA) de 2 fatores entre-sujeitos.
:::

<br>

::: {.infobox .Rlogo data-latex="{images/Rlogo}"}
O pacote *Superpower*[@Superpower] fornece a função [*power_threeway_between*](https://www.rdocumentation.org/packages/Superpower/versions/0.2.0/topics/power_threeway_between) para calcular o poder do teste por análise de covariância (ANOVA) de 3 fatores entre-sujeitos.
:::

<br>

::: {.infobox .Rlogo data-latex="{images/Rlogo}"}
O pacote *InteractionPoweR*[@InteractionPoweR] fornece a função [*power_interaction*](https://www.rdocumentation.org/packages/InteractionPoweR/versions/0.2.1/topics/power_interaction) para calcular o poder do teste por análise de efeito de interações.
:::

<br>

### Por que a análise de poder do teste *post hoc* é inadequada?

-   A análise do poder é teoricamente incorreta, uma vez que a probabilidade calculada $1-\beta$ expressa a probabilidade de um evento futuro, o que não é mais relevante quando o evento de interesse já ocorreu.[@Cummings2003; @heckman2022]

<br>

### O que pode ser realizado ao invés da análise de poder?

-   Após a coleta e análise de dados, recomenda-se realizar a análise e interpretação dos resultados a partir do tamanho do efeito e do seu intervalo de confiança no nível de significância $\alpha$ pré-estabelecido.[@heckman2022]

<br>

## Erros de inferência

<br>

### O que são erros de inferência estatística?

-   Um erro de inferência é a tomada de decisão incorreta, seja a favor ou contra a hipótese nula $H_{0}$.[@Curran-Everett2009]

<br>

### O que são erros tipo I e tipo II?

-   Erro tipo I significa a rejeição de uma hipótese nula ($H_{0}$) quando esta é verdadeira.[@Curran-Everett2009]

-   Erro tipo II significa a não rejeição de uma hipótese nula ($H_{0}$) quando esta é falsa.[@Curran-Everett2009]

<br>

```{r erros-inferencia-I-II, echo = FALSE, warning = FALSE, message = FALSE, fig.align = 'center', results = "asis"}

cross.table.erros <-
  matrix(
    c(
      'Decisão correta', 'Decisão incorreta \n (erro tipo II)',
      'Decisão incorreta \n (erro tipo I)', 'Decisão correta'
    ),
    nrow = 2,
    ncol = 2,
    byrow = FALSE
  )
rownames(cross.table.erros) <-
  c("Hipótese nula $H_{0}$ \n foi rejeitada", "Hipótese nula $H_{0}$ \n não foi rejeitada")
colnames(cross.table.erros) <-
  c("Hipótese nula $H_{0}$ \n é falsa", "Hipótese nula $H_{0}$ \n é verdadeira")

# exibe a tabela de dados
kableExtra::kable(
  cross.table.erros,
  align = "c",
  format = ifelse(knitr::is_html_output(), "html", "latex"),
  booktabs = TRUE,
  linesep = "",
  escape = FALSE,
  caption = "Tabela de erros tipos I e II de inferência estatística."
) %>%
  kableExtra::kable_styling(
    latex_options = c("basic"),
    bootstrap_options = c("basic", "hover", "condensed", "responsive"),
    full_width = ifelse(knitr::is_html_output(), T, T),
    position = "center"
  ) %>%
  kableExtra::row_spec(0,
                       bold = TRUE,
                       extra_css = "border-top: 1px solid; border-bottom: 1px solid") %>%
  kableExtra::column_spec(1, bold = TRUE) %>%
  kableExtra::row_spec(dim(cross.table.erros)[1],
                       bold = TRUE,
                       extra_css = "border-bottom: 1px solid")
```

<br>

### O que são erros tipo S e tipo M?

-   .[REF]

<br>

```{r erros-inferencia-S, echo = FALSE, warning = FALSE, message = FALSE, fig.align = 'center', results = "asis"}

cross.table.erros <-
  matrix(
    c(
      'Decisão correta', 'Decisão incorreta \n (erro tipo S)',
      'Decisão incorreta \n (erro tipo S)', 'Decisão correta'
    ),
    nrow = 2,
    ncol = 2,
    byrow = FALSE
  )
rownames(cross.table.erros) <-
  c("Sinal positivo", "Sinal negativo")
colnames(cross.table.erros) <-
  c("Sinal positivo", "Sinal negativo")

# exibe a tabela de dados
kableExtra::kable(
  cross.table.erros,
  align = "c",
  format = ifelse(knitr::is_html_output(), "html", "latex"),
  booktabs = TRUE,
  linesep = "",
  escape = FALSE,
  caption = "Tabela de erro tipo S de inferência estatística."
) %>%
  kableExtra::kable_styling(
    latex_options = c("basic"),
    bootstrap_options = c("basic", "hover", "condensed", "responsive"),
    full_width = ifelse(knitr::is_html_output(), T, T),
    position = "center"
  ) %>%
  kableExtra::row_spec(0,
                       bold = TRUE,
                       extra_css = "border-top: 1px solid; border-bottom: 1px solid") %>%
  kableExtra::column_spec(1, bold = TRUE) %>%
  kableExtra::row_spec(dim(cross.table.erros)[1],
                       bold = TRUE,
                       extra_css = "border-bottom: 1px solid")
```

<br>

-   .[REF]

<br>

```{r erros-inferencia-M, echo = FALSE, warning = FALSE, message = FALSE, fig.align = 'center', results = "asis"}

cross.table.erros <-
  matrix(
    c(
      'Decisão correta', 'Decisão incorreta \n (erro tipo M)',
      'Decisão incorreta \n (erro tipo M)', 'Decisão correta'
    ),
    nrow = 2,
    ncol = 2,
    byrow = FALSE
  )
rownames(cross.table.erros) <-
  c("Magnitude alta", "Magnitude baixa")
colnames(cross.table.erros) <-
  c("Magnitude alta", "Magnitude baixa")

# exibe a tabela de dados
kableExtra::kable(
  cross.table.erros,
  align = "c",
  format = ifelse(knitr::is_html_output(), "html", "latex"),
  booktabs = TRUE,
  linesep = "",
  escape = FALSE,
  caption = "Tabela de erro tipo M de inferência estatística."
) %>%
  kableExtra::kable_styling(
    latex_options = c("basic"),
    bootstrap_options = c("basic", "hover", "condensed", "responsive"),
    full_width = ifelse(knitr::is_html_output(), T, T),
    position = "center"
  ) %>%
  kableExtra::row_spec(0,
                       bold = TRUE,
                       extra_css = "border-top: 1px solid; border-bottom: 1px solid") %>%
  kableExtra::column_spec(1, bold = TRUE) %>%
  kableExtra::row_spec(dim(cross.table.erros)[1],
                       bold = TRUE,
                       extra_css = "border-bottom: 1px solid")
```

<br>

## Interpretação de análise inferencial

<br>

  ### Como interpretar uma análise inferencial?

-   Testes de hipótese nula ($H_{0}$) vs. alternativa ($H_{1}$) a partir de um nível de significância ($\alpha$) pré-especificado.[@goodman2016]

-   P-valor como evidência estatística sobre ($H_{0}$).[@goodman2016]

-   Estimação de intervalos de confiança de um nível de significância ($\alpha$) pré-especificado bicaudal ($IC_{1-\alpha/2}$) ou unicaudal ($IC_{1-\alpha}$).[@goodman2016]

-   Análise Bayesiana.[@goodman2016]

<br>

### O que são resultados 'positivos' e 'negativos' em teste de hipótese?

-   Resultados 'positivos' compreendem um P-valor dentro da zona crítica estatisticamente significativa (ex.: P \< 0,05 ou outro ponto de corte) e sugerem que os autores rejeitem a hipótese nula $H_{0}$, confirmando assim sua hipótese científica.[@greenhalgh1997a]

-   Resultados 'negativos' compreendem um P-valor fora da zona crítica estatisticamente significativa (ex.: P ≥ 0,05 ou outro ponto de corte) e sugerem que os autores não rejeitem a hipótese nula $H_{0}$ porque o efeito observado é nulo, ou porque o estudo não possui poder suficiente para detectá-lo, não permitindo portanto afirmar a hipótese científica.[@greenhalgh1997a]

<br>

### Qual a importância de resultados 'negativos'?

-   Conhecer resultados negativos contribui com uma visão mais ampla do campo de estudo junto aos resultados positivos.[@weintraub2016]

-   Resultados negativos permitem um melhor planejamento das pesquisas futuras e pode aumentar suas chances de sucesso.[@weintraub2016]

<br>

### O que são resultados inconclusivos?

-   [REF]

<br>

### Ausência de evidência ou evidência de ausência?

-   Em estudos (geralmente com amostras grandes), resultados estatisticamente significativos (com P-valores menores do limiar pré-estabelecido, $P<\alpha$) podem não ser clinicamente relevantes.[@altman1995]

-   Em estudos (geralmente com amostras pequenas), resultados estatisticamente não significativos (com P-valores iguais ou maiores do limiar pré-estabelecido, $P≥\alpha$) não devem ser interpretados como evidência de inexistência do efeito.[@altman1995]

-   Geralmente é razoável aceitar uma nova conclusão apenas quando há dados a seu favor ('resultados positivos'). Também é razoável questionar se apenas a ausência de dados a seu favor ('resultados negativos') justifica suficientemente a rejeição de tal conclusão.[@altman1995]

<br>
