```{=openxml}
<w:p>
  <w:r>
    <w:br w:type="page"/>
  </w:r>
</w:p>
```

# **Análise descritiva** {#analise-descritiva}

<br>

## Análise descritiva

<br>

### O que é análise descritiva?

-   Análise descritiva é usada para compreendermos algum aspecto de um conjunto de dados, respondendo a perguntas do tipo "quando?", "onde?", "quem?", "o quê?", "como?" e "e daí?".[@gerring2012; @vetter2017]

<br>

::: {.infobox .Rlogo data-latex="{images/Rlogo}"}
O pacote *base*[@base] fornece a função [*summary*](https://www.rdocumentation.org/packages/base/versions/3.6.2/topics/summary) para calcular diversos parâmetros descritivos.
:::

<br>

### Como apresentar os resultados descritivos?

-   Variáveis categóricas: Reporte valores de frequência absoluta e relativa (n, percentual).[@Cummings2003]

-   Organização das tabelas: as variáveis são exibidas em linhas e os grupos são exibidos em colunas.[@Cummings2003]

-   Calcule percentagens para as colunas (isto é, entre grupos) e não entre linhas.[@Cummings2003]

-   Em caso de dados perdidos, não inclua uma linha com total de dados perdidos, pois distorce as proporções entre colunas e as análises de tabela de contingência. Indique no texto ou em uma coluna separada o total de dados perdidos por variável.[@Cummings2003]

<br>

## Apresentação de resultados numéricos

<br>

### O que são casas decimais?

-   O número de casas decimais refere-se à quantidade de dígitos que aparecem após a vírgula decimal.[@Cole2015a; @cole2015b]

-   Para tamanhos de efeito: use 2–3 dígitos significativos.[@Weissgerber2019]

-   Para medidas de variabilidade (desvio-padrão/erro-padrão/intervalo de confian';cça): use 1–2 dígitos significativos.[@Weissgerber2019]

<br>

### O que são dígitos significativos?

-   O termo "dígitos significativos" é preferido a "algarismos significativos" ou "dígitos efetivos" e não se relaciona com significância estatística.[@Cole2015a; @cole2015b]

-   O número de dígitos significativos é a soma total de dígitos, desconsiderando a vírgula decimal e os zeros à esquerda; os zeros à direita são considerados informativos, salvo exceções.[@Cole2015a; @cole2015b]

<br>

### Como arredondar dados numéricos?

-   Apresentar dados com quantidade excessiva de casas decimais pode dificultar a interpretação e induzir erroneamente uma precisão espúria.[@Cole2015a; @cole2015b]

-   A precisão é determinada pelo grau de arredondamento aplicado, medido em casas decimais ou dígitos significativos.[@Cole2015a; @cole2015b]

<br>

```{r casas-decimais, echo = FALSE, warning = FALSE, message = FALSE, appendix = TRUE, fig.align = 'center', layout='Blank', ph=officer::ph_location_fullsize(), results = "asis", fig.fullwidth = TRUE, tab.cap = "Quantidade de casas decimais e dígitos significativos."}
library(dplyr)

# Criar um dataframe com exemplos de casas decimais e dígitos significativos
dados <- data.frame(
  Valor = c(0.00789, 0.0456, 45.600, 123.456, 7890)
)

# Calcular casas decimais
dados$'Casas Decimais' <- sapply(dados$Valor, function(x) {
  if (x == 0) return(0)
  else return(nchar(sub(".*\\.", "", as.character(x))))
})

# Calcular dígitos significativos
dados$'Dígitos Significativos' <- sapply(dados$Valor, function(x) {
  gsub("^0+|\\..*", "", as.character(x)) %>%
  nchar()
})

# Remover zeros à direita e formatar os valores
dados$Valor <- sapply(1:nrow(dados), function(i) {
  format(dados$Valor[i], nsmall = dados$`Casas Decimais`[i], 
         scientific = FALSE, 
         trim = TRUE, 
         decimal.mark = ",")
})

# exibe a tabela de dados
knitr::kable(
  dados,
  align = c("r", "c", "c"),
  format = ifelse(knitr::is_html_output(), "html", "latex"),
  booktabs = TRUE,
  linesep = "",
  escape = FALSE
) %>%
  kableExtra::kable_styling(
    latex_options = c("basic"),
    bootstrap_options = c("basic", "hover", "condensed", "responsive"),
    full_width = ifelse(knitr::is_html_output(), TRUE, TRUE),
    position = "center"
  ) %>%
  kableExtra::row_spec(0,
                       bold = TRUE,
                       extra_css = "border-top: 1px solid; border-bottom: 1px solid") %>%
  kableExtra::column_spec(1, bold = TRUE) %>%
  kableExtra::row_spec(dim(dados)[1],
                       extra_css = "border-bottom: 1px solid")
```

<br>

-   O arredondamento também introduz erros, uma vez que aumenta a imprecisão (isto é, incerteza) em torno do valor original.[@Cole2015a; @cole2015b]

<br>

```{r arredondamento, echo = FALSE, warning = FALSE, message = FALSE, appendix = TRUE, fig.align = 'center', layout='Blank', ph=officer::ph_location_fullsize(), results = "asis", fig.fullwidth = TRUE, tab.cap = "Valores originais, arredondamentos e erros de arredondamento por casas decimais."}
library(dplyr)

# Criar um dataframe com exemplos de casas decimais e dígitos significativos
dados <- data.frame(
  Valor = c(0.00789, 0.0456, 45.600, 123.456, 7890)
)

# Calcular casas decimais
dados$'Casas Decimais' <- sapply(dados$Valor, function(x) {
  if (x == 0) return(0)
  else return(nchar(sub(".*\\.", "", as.character(x))))
})

# Calcular dígitos significativos
dados$'Dígitos Significativos' <- sapply(dados$Valor, function(x) {
  gsub("^0+|\\..*", "", as.character(x)) %>%
    nchar()
})

# Remover zeros à direita e formatar os valores
dados$Valor <- sapply(1:nrow(dados), function(i) {
  format(dados$Valor[i], nsmall = dados$`Casas Decimais`[i], 
         scientific = FALSE, 
         trim = TRUE, 
         decimal.mark = ",")
})

# Função para calcular arredondamento e faixa de erro
calcular_erro <- function(x_str, casas){
  x <- as.numeric(gsub(",", ".", x_str))
  r <- round(x, casas)
  half <- 0.5 * 10^(-casas)
  paste0(
    format(r, nsmall=casas, decimal.mark=","),
    " [",
    format(r - half, nsmall=casas+1, decimal.mark=","),
    ", ",
    format(r + half, nsmall=casas+1, decimal.mark=","),
    "]"
  )
}

dados$'2 Casas decimais [Margem de erro]' <- sapply(dados$Valor, function(x) {
  calcular_erro(x, 2)
})

dados$'1 Casa decimal [Margem de erro]' <- sapply(dados$Valor, function(x) {
  calcular_erro(x, 1)
})

dados$'Sem casa decimal [Margem de erro]' <- sapply(dados$Valor, function(x) {
  calcular_erro(x, 0)
})

# exibe a tabela de dados
knitr::kable(
  dados,
  align = c("r", "c", "c", "r", "r", "r"),
  format = ifelse(knitr::is_html_output(), "html", "latex"),
  booktabs = TRUE,
  linesep = "",
  escape = FALSE
) %>%
  kableExtra::kable_styling(
    latex_options = c("basic"),
    bootstrap_options = c("basic", "hover", "condensed", "responsive"),
    full_width = ifelse(knitr::is_html_output(), T, T),
    position = "center"
  ) %>%
  kableExtra::row_spec(0,
                       bold = TRUE,
                       extra_css = "border-top: 1px solid; border-bottom: 1px solid") %>%
  kableExtra::column_spec(1, bold = TRUE) %>%
  kableExtra::row_spec(dim(dados)[1],
                       extra_css = "border-bottom: 1px solid")
```

<br>

-   A regra geral é utilizar 2 ou 3 dígitos significativos para tamanhos de efeito e 1 ou 2 dígitos significativos para medidas de variabilidade.[@cole2015b]

-   Regra dos 3 dígitos significativos para proporção de risco: em média, o erro de arredondamento é menor que os 0,5% exigidos, de modo que três dígitos significativos são mais precisos do que o necessário.[@Cole2015a]

-   Regra dos 4 dígitos significativos para proporção de risco: divida a proporção de risco por quatro e arredonde para dois dígitos significativos e, em seguida, relate a proporção para esse número de casas decimais.[@Cole2015a]

<br>

```{r, echo=FALSE, warning=FALSE, results='asis', eval=knitr::is_html_output()}
cat(readLines("citation.html"), sep = "\n")
```

<br>
