# **Análise inferencial** {#analise-inferencial}

<br>

## Raciocínio inferencial

<br>

### O que é análise inferencial?

-   Na análise inferencial são utilizados dados da(s) amostra(s) para fazer uma inferência válida (isto é, estimativa) sobre os parâmetros populacionais desconhecidos.[@vetter2017]

-   No paradigma de Jerzy Neyman e Egon Pearson, um teste de hipótese científica envolve a tomada de decisão sobre hipóteses nulas ($H_{0}$) e alternativa ($H_{1}$) concorrentes e mutuamente exclusivas.[@Curran-Everett2009]

<br>

### Quais são os tipos de raciocínio inferencial?

-   Inferência dedutiva: Uma dada hipótese inicial é utilizada para prever o que seria observado caso tal hipótese fosse verdadeira.[@goodman1999]

-   Inferência indutiva: Com base nos dados observados, avalia-se qual hipótese é mais defensável (isto é, mais provável).[@goodman1999]

<br>

### Quais são as questões fundamentais da análise inferencial?

-   A direção do efeito[@mccaskey2015]

-   A magnitude do efeito[@mccaskey2015]

-   A importância do efeito[@mccaskey2015]

<br>

## Hipóteses científicas

<br>

### O que é hipótese científica?

-   Hipótese científica é uma ideia que pode ser testada.[@Curran-Everett2009]

-   Definir claramente os problemas e os objetivos da pesquisa são o ponto de partida de todos os estudos científicos.[@van2022a]

<br>

### Quais são as fontes de ideias para gerar hipóteses científicas?

-   Revisão das práticas atuais.[@Vandenbroucke2018]

-   Desafio a ideias aceitas.[@Vandenbroucke2018]

-   Conflito entre ideias divergentes.[@Vandenbroucke2018]

-   Variações regionais, temporais e populacionais.[@Vandenbroucke2018]

-   Experiências dos próprios pesquisadores.[@Vandenbroucke2018]

-   Imaginação sem fronteiras ou limites convencionais.[@Vandenbroucke2018]

<br>

## Hipóteses estatísticas

<br>

### O que é hipótese nula?

-   A hipótese nula ($H_{0}$) é uma expressão que representa o estado atual do conhecimento (*status quo*), em geral a não existência de um determinado efeito.[@kanji2006]

<br>

### O que é hipótese alternativa?

-   A hipótese alternativa ($H_{1}$) é uma expressão que contém as situações que serão testadas, de modo que um resultado positivo indique alguma ação a ser conduzida.[@kanji2006]

<br>

### Qual hipótese está sendo testada?

-   A hipótese nula ($H_{0}$) é a hipótese sob teste em análises inferenciais.[@Ali2016]

-   Pode-se concluir sobre rejeitar ou não rejeitar a hipótese nula ($H_{0}$).[@Ali2016]

-   Não se conclui sobre a hipótese alternativa ($H_{1}$).[@kanji2006]

-   Para testar a hipótese nula, deve-se selecionar o nível de significância crítica (P-valor de corte); a probabilidade de rejeitarmos uma hipótese nula verdadeira ($\alpha$); e a probabilidade de não rejeitarmos uma hipótese nula falsa ($\beta$).[@Curran-Everett2009]

<br>

## Testes de hipóteses

<br>

### Quais são os tipos de teste de hipóteses?

-   Teste (clássico) de significância da hipótese nula.[@lakens2018]

-   Teste de mínimos efeitos.[@lakens2018]

-   Teste de equivalência.[@lakens2018]

-   Teste de inferioridade.[@lakens2018]

-   Teste de não-inferioridade.[@REF]

-   Teste de superioridade.[@REF]

<br>

### O que é uma família de hipóteses?

-   .[@REF]

<br>

### O que são testes *ad hoc* e *post hoc*?

-   .[@REF]

<br>

### Como ajustar a análise inferencial para hipóteses múltiplas?

-   .[@REF]

<br>

::: {.infobox .Rlogo data-latex="{images/Rlogo}"}
O pacote *stats*[@stats] fornece a função [*p.adjust*](https://www.rdocumentation.org/packages/stats/versions/3.6.2/topics/p.adjust) para ajustar o P-valor utilizando diversos métodos.
:::

<br>

### O que são testes unicaudais e bicaudais?

-   .[@REF]

<br>

```{r, echo = FALSE, warning = FALSE, message = FALSE, appendix = TRUE, fig.align = 'center', results = "asis", fig.fullwidth = TRUE, fig.cap = "Representação gráfica de um teste de hipótese unicaudal à direita, aplicado quando se busca evidência de efeitos positivos (valores significativamente maiores que o esperado sob $H_0$)."}
# Parâmetros
mu0 <- 0
sigma <- 1
alpha <- 0.05

# Valor crítico (cauda direita)
z_crit <- qnorm(1 - alpha, mean = mu0, sd = sigma)

# Dados
x <- seq(mu0 - 4 * sigma, mu0 + 4 * sigma, length.out = 1000)
dens_H0 <- dnorm(x, mean = mu0, sd = sigma)
dados <- data.frame(x = x, densidade = dens_H0)
dados$regiao_critica <- ifelse(x >= z_crit, "regiao_critica", "h0")

# Gráfico
ggplot2::ggplot(dados, ggplot2::aes(x = x, y = densidade)) +
  ggplot2::geom_line(ggplot2::aes(color = "h0"), size = 1.2) +
  ggplot2::geom_area(
    data = subset(dados, regiao_critica == "regiao_critica"),
    ggplot2::aes(fill = "regiao_critica"),
    alpha = 0.3
  ) +
  ggplot2::geom_vline(
    xintercept = mu0,
    linetype = "dotted",
    color = "blue",
    size = 1
  ) +
  ggplot2::geom_vline(
    ggplot2::aes(xintercept = z_crit, linetype = "zcrit"),
    color = "black",
    size = 1
  ) +
  ggplot2::annotate(
    "text",
    x = mu0 + 0.1,
    y = max(dens_H0) * 0.85,
    label = expression(mu[0]),
    color = "blue",
    parse = TRUE,
    hjust = 0
  ) +
  ggplot2::annotate(
    "text",
    x = z_crit + 0.1,
    y = max(dens_H0) * 0.95,
    label = expression(z[1 - alpha]),
    color = "black",
    parse = TRUE,
    hjust = 0
  ) +
  ggplot2::scale_color_manual(
    name = NULL,
    values = c("h0" = "blue"),
    labels = c(expression("Distribuição H"[0]))
  ) +
  ggplot2::scale_linetype_manual(
    name = NULL,
    values = c("zcrit" = "dashed"),
    labels = c(expression("Valor crítico (z"[1 - alpha] * ")"))
  ) +
  ggplot2::scale_fill_manual(
    name = NULL,
    values = c("regiao_critica" = "blue"),
    labels = c("Região crítica (α)")
  ) +
  ggplot2::labs(title = "Teste Unicaudal (cauda direita) da Hipótese Nula", x = "Efeito", y = "Densidade") +
  ggplot2::theme_minimal(base_size = 14) +
  ggplot2::theme(legend.position = "bottom",
                 legend.text = ggplot2::element_text(size = 12)) +
  ggplot2::guides(
    color = ggplot2::guide_legend(order = 1, override.aes = list(linetype = "solid")),
    linetype = ggplot2::guide_legend(
      order = 2,
      override.aes = list(color = "black", size = 1)
    ),
    fill = ggplot2::guide_legend(order = 3, override.aes = list(alpha = 0.3))
  )
```

<br>

```{r, echo = FALSE, warning = FALSE, message = FALSE, appendix = TRUE, fig.align = 'center', results = "asis", fig.fullwidth = TRUE, fig.cap = "Representação gráfica de um teste de hipótese unicaudal à esquerda, aplicado quando se busca evidência de efeitos negativos (valores significativamente menores que o esperado sob $H_0$)."}
# Parâmetros
mu0 <- 0
sigma <- 1
alpha <- 0.05

# Valor crítico (cauda esquerda)
z_crit <- qnorm(alpha, mean = mu0, sd = sigma)

# Dados
x <- seq(mu0 - 4 * sigma, mu0 + 4 * sigma, length.out = 1000)
dens_H0 <- dnorm(x, mean = mu0, sd = sigma)
dados <- data.frame(x = x, densidade = dens_H0)
dados$regiao_critica <- ifelse(x <= z_crit, "regiao_critica", "h0")

# Gráfico
ggplot2::ggplot(dados, ggplot2::aes(x = x, y = densidade)) +
  ggplot2::geom_line(ggplot2::aes(color = "h0"), size = 1.2) +
  ggplot2::geom_area(
    data = subset(dados, regiao_critica == "regiao_critica"),
    ggplot2::aes(fill = "regiao_critica"),
    alpha = 0.3
  ) +
  ggplot2::geom_vline(
    xintercept = mu0,
    linetype = "dotted",
    color = "blue",
    size = 1
  ) +
  ggplot2::geom_vline(
    ggplot2::aes(xintercept = z_crit, linetype = "zcrit"),
    color = "black",
    size = 1
  ) +
  ggplot2::annotate(
    "text",
    x = mu0 + 0.1,
    y = max(dens_H0) * 0.85,
    label = expression(mu[0]),
    color = "blue",
    parse = TRUE,
    hjust = 0
  ) +
  ggplot2::annotate(
    "text",
    x = z_crit + 0.1,
    y = max(dens_H0) * 0.95,
    label = expression(z[alpha]),
    color = "black",
    parse = TRUE,
    hjust = 0
  ) +
  ggplot2::scale_color_manual(
    name = NULL,
    values = c("h0" = "blue"),
    labels = c(expression("Distribuição H"[0]))
  ) +
  ggplot2::scale_linetype_manual(
    name = NULL,
    values = c("zcrit" = "dashed"),
    labels = c(expression("Valor crítico (z"[alpha] * ")"))
  ) +
  ggplot2::scale_fill_manual(
    name = NULL,
    values = c("regiao_critica" = "blue"),
    labels = c("Região crítica (α)")
  ) +
  ggplot2::labs(title = "Teste Unicaudal (cauda esquerda) da Hipótese Nula", x = "Efeito", y = "Densidade") +
  ggplot2::theme_minimal(base_size = 14) +
  ggplot2::theme(legend.position = "bottom",
                 legend.text = ggplot2::element_text(size = 12)) +
  ggplot2::guides(
    color = ggplot2::guide_legend(order = 1, override.aes = list(linetype = "solid")),
    linetype = ggplot2::guide_legend(
      order = 2,
      override.aes = list(color = "black", size = 1)
    ),
    fill = ggplot2::guide_legend(order = 3, override.aes = list(alpha = 0.3))
  )
```

<br>

```{r, echo = FALSE, warning = FALSE, message = FALSE, appendix = TRUE, fig.align = 'center', results = "asis", fig.fullwidth = TRUE, fig.cap = "Representação gráfica de um teste de hipótese bicaudal, aplicado quando se busca evidência de efeitos positivos ou negativos (valores significativamente diferentes do esperado sob $H_0$)."}
# Parâmetros
mu0 <- 0
sigma <- 1
alpha <- 0.05

# Valores críticos (duas caudas)
z_lower <- qnorm(alpha / 2, mean = mu0, sd = sigma)
z_upper <- qnorm(1 - alpha / 2, mean = mu0, sd = sigma)

# Dados
x <- seq(mu0 - 4 * sigma, mu0 + 4 * sigma, length.out = 1000)
dens_H0 <- dnorm(x, mean = mu0, sd = sigma)
dados <- data.frame(x = x, densidade = dens_H0)

# Caudas separadas
dados_cauda_inf <- subset(dados, x <= z_lower)
dados_cauda_sup <- subset(dados, x >= z_upper)

# Gráfico
ggplot2::ggplot(dados, ggplot2::aes(x = x, y = densidade)) +
  
  # Linha da distribuição H0 com legenda
  ggplot2::geom_line(ggplot2::aes(color = "H0"), size = 1.2) +
  
  # Área das caudas com legenda
  ggplot2::geom_area(data = dados_cauda_inf,
                     ggplot2::aes(x = x, y = densidade, fill = "rc"),
                     alpha = 0.3) +
  ggplot2::geom_area(data = dados_cauda_sup,
                     ggplot2::aes(x = x, y = densidade, fill = "rc"),
                     alpha = 0.3) +
  
  # Linha pontilhada em mu0
  ggplot2::geom_vline(
    xintercept = mu0,
    linetype = "dotted",
    color = "blue",
    size = 1
  ) +
  
  # Linhas dos valores críticos com legenda
  ggplot2::geom_vline(
    ggplot2::aes(xintercept = z_lower, linetype = "zcrit"),
    color = "black",
    size = 1
  ) +
  ggplot2::geom_vline(
    ggplot2::aes(xintercept = z_upper, linetype = "zcrit"),
    color = "black",
    size = 1
  ) +
  
  # Anotações
  ggplot2::annotate(
    "text",
    x = mu0 + 0.1,
    y = max(dens_H0) * 0.85,
    label = expression(mu[0]),
    color = "blue",
    parse = TRUE,
    hjust = 0
  ) +
  ggplot2::annotate(
    "text",
    x = z_upper + 0.1,
    y = max(dens_H0) * 0.95,
    label = expression(z[1 - alpha / 2]),
    color = "black",
    parse = TRUE,
    hjust = 0
  ) +
  ggplot2::annotate(
    "text",
    x = z_lower - 0.1,
    y = max(dens_H0) * 0.95,
    label = expression(z[alpha / 2]),
    color = "black",
    parse = TRUE,
    hjust = 1
  ) +
  # Legendas
  ggplot2::scale_color_manual(
    name = NULL,
    values = c("H0" = "blue"),
    labels = c(expression("Distribuição H"[0]))
  ) +
  ggplot2::scale_fill_manual(
    name = NULL,
    values = c("rc" = "blue"),
    labels = c("Regiões críticas (α)")
  ) +
  ggplot2::scale_linetype_manual(
    name = NULL,
    values = c("zcrit" = "dashed"),
    labels = c(expression("Valores críticos (z"[alpha / 2] * ", z"[1 - alpha /
                                                                     2] * ")"))
  ) +
  ggplot2::labs(title = "Teste Bicaudal da Hipótese Nula", x = "Efeito", y = "Densidade") +
  ggplot2::theme_minimal(base_size = 14) +
  ggplot2::theme(legend.position = "bottom",
                 legend.text = ggplot2::element_text(size = 12)) +
  ggplot2::guides(
    color = ggplot2::guide_legend(order = 1, override.aes = list(linetype = "solid")),
    linetype = ggplot2::guide_legend(
      order = 2,
      override.aes = list(color = "black", size = 1)
    ),
    fill = ggplot2::guide_legend(order = 3, override.aes = list(alpha = 0.3))
  )
```

<br>

### O que reportar após um teste de hipótese?

-   P-valores, como estimativa da significância estatística.[@Sullivan2012]

-   Tamanho do efeito, como estimativa de significância substantiva (clínica).[@Sullivan2012]

<br>

## Poder do teste

<br>

### O que é poder do teste?

-   Poder do teste é a probabilidade de rejeitar corretamente a hipótese nula ($H_{0}$) quando esta é falsa.[@Curran-Everett2009]

-   Poder do teste pode ser calculado como ($1 - \beta$).[@Curran-Everett2009]

<br>

### O que é análise de poder do teste?

-   Poder é a probabilidade de que um dado tamanho de efeito será observado em um experimento futuro sob um conjunto de hipóteses - tamanho de efeito real e erro tipo I - para um dado tamanho de amostra.[@heckman2022]

-   O objetivo geral da análise de poder ao projetar um estudo é escolher um tamanho de amostra que controle os 2 tipos de erros de inferência estatística: tipo I ($\alpha$, resultado falso-positivo) e tipo II ($\beta$, resultado falso-negativo).[@heckman2022]

-   Numericamente, o poder de um estudo é calculado como $1-\beta$ e reportado em valor percentual.[@heckman2022]

<br>

### Quando realizar a análise de poder do teste?

-   Na fase de projeto de pesquisa: a análise de poder para determinar o tamanho da amostra objetiva que o tamanho da amostra permita uma probabilidade razoável de detectar um efeito significativo pré-especificado.[@heckman2022]

-   Após a coleta de dados: a análise de poder objetiva informar estudos futuros a respeito do tamanho da amostra necessário para a detecção de um efeito significativo pré-especificado.[@heckman2022]

<br>

::: {.infobox .Rlogo data-latex="{images/Rlogo}"}
O pacote *pwr*[@pwr] fornece a função [*pwr.2p.test*](https://www.rdocumentation.org/packages/pwr/versions/1.3-0/topics/pwr.2p.test) para cálculo do poder do teste de proporção balanceado (2 amostras com mesmo número de participantes).
:::

<br>

::: {.infobox .Rlogo data-latex="{images/Rlogo}"}
O pacote *pwr*[@pwr] fornece a função [*pwr.2p2n.test*](https://www.rdocumentation.org/packages/pwr/versions/1.3-0/topics/pwr.2p.test) para cálculo do poder do teste de proporção não balanceado (2 amostras com diferente número de participantes).
:::

<br>

::: {.infobox .Rlogo data-latex="{images/Rlogo}"}
O pacote *pwr*[@pwr] fornece a função [*pwr.anova.test*](https://www.rdocumentation.org/packages/pwr/versions/1.3-0/topics/pwr.anova.test) para cálculo do poder do teste de análise de variância balanceado (3 ou mais amostras com mesmo número de participantes).
:::

<br>

::: {.infobox .Rlogo data-latex="{images/Rlogo}"}
O pacote *pwr*[@pwr] fornece a função [*pwr.chisq.test*](https://www.rdocumentation.org/packages/pwr/versions/1.3-0/topics/pwr.chisq.test) para cálculo do poder do teste de qui-quadrado $\chi^2$.
:::

<br>

::: {.infobox .Rlogo data-latex="{images/Rlogo}"}
O pacote *pwr*[@pwr] fornece a função [*pwr.f2.test*](https://www.rdocumentation.org/packages/pwr/versions/1.3-0/topics/pwr.f2.test) para cálculo do poder do teste com modelo linear geral.
:::

<br>

::: {.infobox .Rlogo data-latex="{images/Rlogo}"}
O pacote *pwr*[@pwr] fornece a função [*pwr.norm.test*](https://www.rdocumentation.org/packages/pwr/versions/1.3-0/topics/pwr.norm.test) para cálculo do poder do teste de média de uma distribuição normal com variância conhecida.
:::

<br>

::: {.infobox .Rlogo data-latex="{images/Rlogo}"}
O pacote *pwr*[@pwr] fornece a função [*pwr.p.test*](https://www.rdocumentation.org/packages/pwr/versions/1.3-0/topics/pwr.p.test) para cálculo do poder do teste de proporção (1 amostra).
:::

<br>

::: {.infobox .Rlogo data-latex="{images/Rlogo}"}
O pacote *pwr*[@pwr] fornece a função [*pwr.r.test*](https://www.rdocumentation.org/packages/pwr/versions/1.3-0/topics/pwr.r.test) para cálculo do poder to teste de correlação (1 amostra).
:::

<br>

::: {.infobox .Rlogo data-latex="{images/Rlogo}"}
O pacote *pwr*[@pwr] fornece a função [*pwr.t.test*](https://www.rdocumentation.org/packages/pwr/versions/1.3-0/topics/pwr.t.test) para cálculo do poder do teste *t* de diferença de 1 amostra, 2 amostras dependentes ou 2 amostras independentes (grupos balanceados).
:::

<br>

::: {.infobox .Rlogo data-latex="{images/Rlogo}"}
O pacote *pwr*[@pwr] fornece a função [*pwr.t2n.test*](https://www.rdocumentation.org/packages/pwr/versions/1.3-0/topics/pwr.t2n.test) para cálculo do poder do teste *t* de diferença de 2 amostras independentes (grupos não balanceados).
:::

<br>

::: {.infobox .Rlogo data-latex="{images/Rlogo}"}
O pacote *longpower*[@longpower] fornece a função [*power.mmrm*](https://www.rdocumentation.org/packages/longpower/versions/1.0.24/topics/power.mmrm) para calcular o poder de testes com análises por modelo de regressão linear misto.
:::

<br>

::: {.infobox .Rlogo data-latex="{images/Rlogo}"}
O pacote *Superpower*[@Superpower] fornece a função [*power.ftest*](https://www.rdocumentation.org/packages/Superpower/versions/0.2.0/topics/power.ftest) para calcular o poder do teste por análise de testes F.
:::

<br>

::: {.infobox .Rlogo data-latex="{images/Rlogo}"}
O pacote *Superpower*[@Superpower] fornece a função [*power_oneway_between*](https://www.rdocumentation.org/packages/Superpower/versions/0.2.0/topics/power_oneway_between) para calcular o poder do teste por análise de variância (ANOVA) de 1 fator entre-sujeitos.
:::

<br>

::: {.infobox .Rlogo data-latex="{images/Rlogo}"}
O pacote *Superpower*[@Superpower] fornece a função [*power_oneway_within*](https://www.rdocumentation.org/packages/Superpower/versions/0.2.0/topics/power_oneway_within) para calcular o poder do teste por análise de variância (ANOVA) de 1 fator intra-sujeitos.
:::

<br>

::: {.infobox .Rlogo data-latex="{images/Rlogo}"}
O pacote *Superpower*[@Superpower] fornece a função [*power_oneway_ancova*](https://www.rdocumentation.org/packages/Superpower/versions/0.2.0/topics/power_oneway_ancova) para calcular o poder do teste por análise de covariância (ANCOVA).
:::

<br>

::: {.infobox .Rlogo data-latex="{images/Rlogo}"}
O pacote *Superpower*[@Superpower] fornece a função [*power_twoway_between*](https://www.rdocumentation.org/packages/Superpower/versions/0.2.0/topics/power_twoway_between) para calcular o poder do teste por análise de covariância (ANOVA) de 2 fatores entre-sujeitos.
:::

<br>

::: {.infobox .Rlogo data-latex="{images/Rlogo}"}
O pacote *Superpower*[@Superpower] fornece a função [*power_threeway_between*](https://www.rdocumentation.org/packages/Superpower/versions/0.2.0/topics/power_threeway_between) para calcular o poder do teste por análise de covariância (ANOVA) de 3 fatores entre-sujeitos.
:::

<br>

::: {.infobox .Rlogo data-latex="{images/Rlogo}"}
O pacote *InteractionPoweR*[@InteractionPoweR] fornece a função [*power_interaction*](https://www.rdocumentation.org/packages/InteractionPoweR/versions/0.2.1/topics/power_interaction) para calcular o poder do teste por análise de efeito de interações.
:::

<br>

### Por que a análise de poder do teste *post hoc* é inadequada?

-   A análise do poder é teoricamente incorreta, uma vez que a probabilidade calculada $1-\beta$ expressa a probabilidade de um evento futuro, o que não é mais relevante quando o evento de interesse já ocorreu.[@Cummings2003; @heckman2022]

<br>

### O que pode ser realizado ao invés da análise de poder?

-   Após a coleta e análise de dados, recomenda-se realizar a análise e interpretação dos resultados a partir do tamanho do efeito e do seu intervalo de confiança no nível de significância $\alpha$ pré-estabelecido.[@heckman2022]

<br>

## Inferência visual

<br>

### O que é inferência visual?

-   Inferência visual consiste na interpretação de dados apresentados em gráficos.[@cumming2005]

-   Para inferência visual, recomenda-se a apresentação dos dados em gráficos com estimativas de tendência central e seu intervalo (preferencialmete intervalo de confiança no nível de significância $\alpha$ pré-estabelecido).[@cumming2005]

<br>

### Por que usar intervalos de confiança para inferência visual?

-   Intervalos de confiança fornecem estimativas pontuais e intervalares na mesma unidade de medida da variável.[@cumming2005]

-   Existe uma relação entre o intervalo de confiança e o valor de P obtido pelo teste de significância de hipótese nula, em que ambos consideram o mesmo nível de significância $\alpha$ pré-estabelecido.[@cumming2005]

<br>

### Como interpretar intervalos de confiança em uma figura?

-   Identifique o que as tendências centrais e as barras de erro representam. Qual é a variável dependente? É expressa em unidades originais ou é padronizada ? A figura mostra intervalos de confiança, erro-padrão ou desvio-padrão? Qual é o desenho experimental?[@cumming2005]

-   Faça uma interpretação substantiva dos valores de tendência central e dos intervalos de confiança.[@cumming2005]

-   O intervalo de confiança é uma faixa de valores plausíveis para a tendência central. Valores fora do intervalo são relativamente implausíveis, no nível de significância $\alpha$ pré-estabelecido.[@cumming2005]

-   Qualquer valor fora do intervalo de confiança, quando considerado como hipótese nula ($H_{0}$), equivale a $P < \alpha$ pré-estabelecido (bicaudal).[@cumming2005]

-   Qualquer valor dentro do intervalo, quando considerado como hipótese nula ($H_{0}$), equivale a $P > \alpha$ pré-estabelecido (bicaudal).[@cumming2005]

<br>

## Interpretação de análise inferencial

<br>

### Como interpretar uma análise inferencial?

-   Testes de hipótese nula ($H_{0}$) vs. alternativa ($H_{1}$) a partir de um nível de significância ($\alpha$) pré-especificado.[@goodman2016]

-   P-valor como evidência estatística sobre ($H_{0}$).[@goodman2016]

-   Estimação de intervalos de confiança de um nível de significância ($\alpha$) pré-especificado bicaudal ($IC_{1-\alpha/2}$) ou unicaudal ($IC_{1-\alpha}$).[@goodman2016]

-   Análise Bayesiana.[@goodman2016]

<br>

### O que são resultados 'positivos' e 'negativos' ou inconclusivos em teste de hipótese?

-   Resultados 'positivos' compreendem um P-valor dentro da zona crítica estatisticamente significativa (ex.: $P<0,05$ ou outro ponto de corte) e sugerem que os autores rejeitem a hipótese nula $H_{0}$, confirmando assim sua hipótese científica.[@greenhalgh1997a]

-   Resultados 'negativos' ou inconclusivos compreendem um P-valor fora da zona crítica estatisticamente significativa (ex.: $P \geq 0,05$ ou outro ponto de corte) e sugerem que os autores não rejeitem a hipótese nula $H_{0}$ porque o efeito observado é nulo (logo, *negativo*), ou porque o estudo não possui poder suficiente para detectá-lo, não permitindo portanto afirmar a hipótese científica (logo, *inconclusivo*).[@greenhalgh1997a]

<br>

### Qual a importância de resultados 'negativos'?

-   Conhecer resultados negativos contribui com uma visão mais ampla do campo de estudo junto aos resultados positivos.[@weintraub2016]

-   Resultados negativos permitem um melhor planejamento das pesquisas futuras e pode aumentar suas chances de sucesso.[@weintraub2016]

<br>

### Resultados inconclusivos: Ausência de evidência ou evidência de ausência?

-   Em estudos (geralmente com amostras grandes), resultados estatisticamente significativos (com P-valores menores do limiar pré-estabelecido, $P<\alpha$) podem não ser clinicamente relevantes.[@altman1995]

-   Em estudos (geralmente com amostras pequenas), resultados estatisticamente não significativos (com P-valores iguais ou maiores do limiar pré-estabelecido, $P \geq \alpha$) não devem ser interpretados como evidência de inexistência do efeito.[@altman1995]

-   Geralmente é razoável aceitar uma nova conclusão apenas quando há dados a seu favor ('resultados positivos'). Também é razoável questionar se apenas a ausência de dados a seu favor ('resultados negativos') justifica suficientemente a rejeição de tal conclusão.[@altman1995]

<br>

## Erros de inferência

<br>

### O que são erros de inferência estatística?

-   Um erro de inferência é a tomada de decisão incorreta, seja a favor ou contra a hipótese nula $H_{0}$.[@Curran-Everett2009]

<br>

### O que são erros Tipo I e Tipo II?

-   Erro Tipo I significa a rejeição de uma hipótese nula ($H_{0}$) quando esta é verdadeira.[@Curran-Everett2009]

-   Erro Tipo II significa a não rejeição de uma hipótese nula ($H_{0}$) quando esta é falsa.[@Curran-Everett2009]

<br>

```{r, echo = FALSE, warning = FALSE, message = FALSE, appendix = TRUE, fig.align = 'center', results = "asis"}
# Cria uma tabela de erros tipo I e II
cross.table.erros <-
  matrix(
    c(
      'Decisão correta',
      'Decisão incorreta (erro tipo II)',
      'Decisão incorreta (erro tipo I)',
      'Decisão correta'
    ),
    nrow = 2,
    ncol = 2,
    byrow = FALSE
  )
rownames(cross.table.erros) <-
  c("Hipótese nula $H_{0}$ foi rejeitada",
    "Hipótese nula $H_{0}$ não foi rejeitada")
colnames(cross.table.erros) <-
  c("Hipótese nula $H_{0}$ é falsa",
    "Hipótese nula $H_{0}$ é verdadeira")

# exibe a tabela de dados
kableExtra::kable(
  cross.table.erros,
  align = "c",
  format = ifelse(knitr::is_html_output(), "html", "latex"),
  booktabs = TRUE,
  linesep = "",
  escape = FALSE,
  caption = "Tabela de erros tipos I e II de inferência estatística."
) %>%
  kableExtra::kable_styling(
    latex_options = c("basic"),
    bootstrap_options = c("basic", "hover", "condensed", "responsive"),
    full_width = ifelse(knitr::is_html_output(), T, T),
    position = "center"
  ) %>%
  kableExtra::row_spec(0, bold = TRUE, extra_css = "border-top: 1px solid; border-bottom: 1px solid") %>%
  kableExtra::column_spec(1, bold = TRUE) %>%
  kableExtra::row_spec(dim(cross.table.erros)[1], extra_css = "border-bottom: 1px solid")
```

<br>

```{r, echo = FALSE, warning = FALSE, message = FALSE, appendix = TRUE, fig.align = 'center', results = "asis", fig.fullwidth = TRUE, fig.cap = "Representação gráfica dos erros tipo I e tipo II em um teste de hipótese (bicaudal)."}
# Parâmetros
mu0 <- 0
mu1 <- 1
sigma <- 1
alpha <- 0.05
z_crit <- stats::qnorm(1 - alpha, mean = mu0, sd = sigma)

# Dados principais
x <- base::seq(mu0 - 4 * sigma, mu1 + 4 * sigma, length.out = 1000)

dens_df <- dplyr::tibble(
  x = x,
  dens_H0 = stats::dnorm(x, mean = mu0, sd = sigma),
  dens_H1 = stats::dnorm(x, mean = mu1, sd = sigma)
)

# Dados das regiões de erro
area_alpha <- dplyr::filter(dens_df, x >= z_crit) %>%
  dplyr::mutate(erro = "Erro Tipo I (α)", y = dens_H0)

area_beta <- dplyr::filter(dens_df, x <= z_crit) %>%
  dplyr::mutate(erro = "Erro Tipo II (β)", y = dens_H1)

areas_df <- dplyr::bind_rows(area_alpha, area_beta)

# Gráfico
plot_base <- ggplot2::ggplot() +
  # Áreas de erro com legenda
  ggplot2::geom_area(data = areas_df,
                     ggplot2::aes(x = x, y = y, fill = erro),
                     alpha = 0.3) +
  # Curvas H0 e H1
  ggplot2::geom_line(data = dens_df,
                     ggplot2::aes(x = x, y = dens_H0, color = "H0"),
                     linewidth = 1.2) +
  ggplot2::geom_line(data = dens_df,
                     ggplot2::aes(x = x, y = dens_H1, color = "H1"),
                     linewidth = 1.2) +
  # Linhas verticais
  ggplot2::geom_vline(
    xintercept = z_crit,
    linetype = "dashed",
    color = "black",
    linewidth = 1
  ) +
  ggplot2::geom_vline(
    xintercept = mu0,
    linetype = "dotted",
    color = "blue",
    linewidth = 1
  ) +
  ggplot2::geom_vline(
    xintercept = mu1,
    linetype = "dotted",
    color = "red",
    linewidth = 1
  ) +
  # Anotações matemáticas
  ggplot2::annotate(
    "text",
    x = z_crit + 0.1,
    y = 0.2,
    label = "z[alpha]",
    parse = TRUE,
    hjust = 0,
    color = "black"
  ) +
  ggplot2::annotate(
    "text",
    x = mu0,
    y = 0.3,
    label = "mu[0]",
    parse = TRUE,
    hjust = -0.1,
    color = "blue"
  ) +
  ggplot2::annotate(
    "text",
    x = mu1,
    y = 0.3,
    label = "mu[1]",
    parse = TRUE,
    hjust = -0.1,
    color = "red"
  ) +
  ggplot2::annotate(
    "text",
    x = z_crit + 0.1,
    y = 0.1,
    label = "alpha",
    parse = TRUE,
    hjust = 0,
    color = "blue"
  ) +
  ggplot2::annotate(
    "text",
    x = z_crit - 0.4,
    y = 0.05,
    label = "beta",
    parse = TRUE,
    hjust = 0,
    color = "red"
  ) +
  # Títulos e legendas
  ggplot2::labs(
    title = "Erros tipo I e II",
    x = "Efeito",
    y = "Densidade",
    color = "Distribuições",
    fill = NULL  # Remove título da legenda de preenchimento
  ) +
  # Escalas de cores
  ggplot2::scale_color_manual(
    values = c("H0" = "blue", "H1" = "red"),
    labels = c(expression(H[0]), expression(H[1]))
  ) +
  ggplot2::scale_fill_manual(values = c(
    "Erro Tipo I (α)" = "blue",
    "Erro Tipo II (β)" = "red"
  )) +
  ggplot2::theme_minimal(base_size = 14) +
  ggplot2::theme(legend.position = "bottom")

# Exibir gráfico
plot_base
```

<br>

```{r erro-tipo-I, echo = FALSE, warning = FALSE, message = FALSE, appendix = TRUE, fig.align = 'center', results = "asis", fig.fullwidth = TRUE, fig.cap = "Erro tipo I: Distribuição dos p-valores em 100 testes de hipótese de amostras aleatórias de tamanho 30. A linha vermelha pontilhada indica o nível de significância estatística de 0,05."}
# Para reprodutibilidade
set.seed(42)

# Parâmetros da simulação
n_tests <- 100  # Número de testes
n_samples <- 30  # Tamanho da amostra em cada teste

# Simular 100 testes com amostras de 30 elementos
p_values <- numeric(n_tests)  # Vetor para armazenar os p-valores

for (i in 1:n_tests) {
  # Gerar uma amostra aleatória de uma distribuição normal
  sample_data <- rnorm(n_samples)
  
  # Realizar um teste t para a média da amostra (teste bilateral)
  test_result <- t.test(sample_data)
  
  # Armazenar o p-valor
  p_values[i] <- test_result$p.value
}

# Contar quantos p-valores são menores que 0,05
p_less_than_0_05 <- sum(p_values < 0.05)

# Criar gráfico de distribuição dos p-valores
ggplot2::ggplot(data.frame(p_values), ggplot2::aes(x = p_values)) +
  ggplot2::geom_histogram(binwidth = 0.01, fill = "lightblue", color = "black", alpha = 0.7) +
  ggplot2::geom_vline(xintercept = 0.05, color = "red", linetype = "dashed", size = 1) +
  ggplot2::annotate("text", x = 0.06, y = 15, label = "p < 0,05", color = "red", size = 5) +
  ggplot2::theme_minimal() +
  ggplot2::labs(
    title = expression("Distribuição dos p-valores com H"[0]*" verdadeira"),
    subtitle = paste("Número de testes com p < 0,05 (erro tipo I):", p_less_than_0_05, "de", n_tests, "\n"),
    x = "P-valor",
    y = "Frequência") +
  ggplot2::theme(axis.text = ggplot2::element_text(size = 12),
        axis.title = ggplot2::element_text(size = 14)) +
  ggplot2::scale_x_continuous(
  limits = c(0, 1),
  breaks = seq(0, 1, by = 0.25)
)
```

<br>

```{r erro-tipo-II, echo = FALSE, warning = FALSE, message = FALSE, appendix = TRUE, fig.align = 'center', results = "asis", fig.fullwidth = TRUE, fig.cap = "Erro tipo II: Distribuição dos p-valores em 100 testes de hipótese de amostras aleatórias de tamanho 10. A linha vermelha pontilhada indica o nível de significância estatística de 0,05."}
# Reprodutibilidade
set.seed(42)

# Parâmetros da simulação
n_tests <- 100
n_samples <- 34  # Ajustado para obter ~80% de poder (20% de erro tipo II)
true_mean <- 0.5  # H₀ é falsa: média real ≠ 0

# Vetor para armazenar p-valores
p_values <- numeric(n_tests)

for (i in 1:n_tests) {
  # Gerar amostra de uma normal com média ≠ 0
  sample_data <- rnorm(n_samples, mean = true_mean, sd = 1)
  
  # Teste t contra H₀: mu = 0
  test_result <- t.test(sample_data, mu = 0)
  
  # Armazenar p-valor
  p_values[i] <- test_result$p.value
}

# Contar quantos testes NÃO rejeitaram H₀ (erro tipo II)
p_greater_than_0_05 <- sum(p_values > 0.05)
erro_tipo_II_percentual <- round(p_greater_than_0_05 / n_tests * 100)

# Gráfico
ggplot2::ggplot(data.frame(p_values), ggplot2::aes(x = p_values)) +
  ggplot2::geom_histogram(binwidth = 0.01, fill = "lightcoral", color = "black", alpha = 0.7) +
  ggplot2::geom_vline(xintercept = 0.05, color = "red", linetype = "dashed", size = 1) +
  ggplot2::annotate("text", x = 0.25, y = 15,
                    label = paste0("Erro tipo II (p > 0,05): ", erro_tipo_II_percentual, "%"),
                    color = "red", size = 5) +
  ggplot2::theme_minimal() +
  ggplot2::labs(
    title = expression("Distribuição dos p-valores com H"[0]*" falsa"),
    subtitle = paste("Número de testes com p > 0,05 (erro tipo II):", p_greater_than_0_05, "de", n_tests, "\n"),
    x = "P-valor",
    y = "Frequência"
  ) +
  ggplot2::theme(axis.text = ggplot2::element_text(size = 12),
                 axis.title = ggplot2::element_text(size = 14)) +
  ggplot2::scale_x_continuous(
  limits = c(0, 1),
  breaks = seq(0, 1, by = 0.25)
)
```

<br>

### O que são erros Tipo S e Tipo M?

-   Erro Tipo S (do inglês *sign*) significa a identificação errônea da direção - positiva ou negativa - do efeito observado.[@gelman2014; @lu2018]

<br>

```{r, echo = FALSE, warning = FALSE, message = FALSE, appendix = TRUE, fig.align = 'center', results = "asis"}
# Cria uma tabela de erros tipo S
cross.table.erros <-
  matrix(
    c(
      'Decisão correta',
      'Decisão incorreta (erro tipo S)',
      'Decisão incorreta (erro tipo S)',
      'Decisão correta'
    ),
    nrow = 2,
    ncol = 2,
    byrow = FALSE
  )
rownames(cross.table.erros) <-
  c("Sinal positivo", "Sinal negativo")
colnames(cross.table.erros) <-
  c("Sinal positivo", "Sinal negativo")

# exibe a tabela de dados
kableExtra::kable(
  cross.table.erros,
  align = "c",
  format = ifelse(knitr::is_html_output(), "html", "latex"),
  booktabs = TRUE,
  linesep = "",
  escape = FALSE,
  caption = "Tabela de erro tipo S de inferência estatística."
) %>%
  kableExtra::kable_styling(
    latex_options = c("basic"),
    bootstrap_options = c("basic", "hover", "condensed", "responsive"),
    full_width = ifelse(knitr::is_html_output(), T, T),
    position = "center"
  ) %>%
  kableExtra::row_spec(0, bold = TRUE, extra_css = "border-top: 1px solid; border-bottom: 1px solid") %>%
  kableExtra::column_spec(1, bold = TRUE) %>%
  kableExtra::row_spec(dim(cross.table.erros)[1], extra_css = "border-bottom: 1px solid")
```

<br>

```{r, echo = FALSE, warning = FALSE, message = FALSE, appendix = TRUE, fig.align = 'center', results = "asis", fig.fullwidth = TRUE, fig.cap = "Representação gráfica do erro tipo S (sinal) em um teste de hipótese (bicaudal)."}
# Reprodutibilidade
set.seed(123)

# Parâmetros
mu0 <- 0
mu1 <- 0.2
sigma <- 1
alpha <- 0.05
n <- 30
se <- sigma / sqrt(n)

# Simula erro tipo-S
repeat {
  obs_mean <- rnorm(1, mean = mu1, sd = se)
  z <- (obs_mean - mu0) / se
  if (abs(z) > qnorm(1 - alpha / 2) && obs_mean < 0)
    break
}

# Dados
x <- seq(-1, 1, length.out = 1000)
dens_H0 <- dnorm(x, mean = mu0, sd = se)
dens_H1 <- dnorm(x, mean = mu1, sd = se)
dens_estimado <- dnorm(x, mean = obs_mean, sd = se)

dados <- data.frame(
  x = x,
  H0 = dens_H0,
  H1 = dens_H1,
  Estimado = dens_estimado
)

# Pico das distribuições
pico_H1 <- dnorm(mu1, mean = mu1, sd = se)
pico_estimado <- dnorm(obs_mean, mean = obs_mean, sd = se)

# Definindo novo limite superior do eixo y
y_lim_sup <- max(pico_H1, pico_estimado) + 0.15

plot_base <- ggplot2::ggplot(dados, ggplot2::aes(x = x)) +
  # Curvas
  ggplot2::geom_line(ggplot2::aes(y = H0, color = "H0"), size = 1) +
  ggplot2::geom_line(ggplot2::aes(y = H1, color = "H1"), size = 1) +
  ggplot2::geom_line(ggplot2::aes(y = Estimado, color = "Estimado"),
                     size = 1,
                     linetype = "solid") +
  # Linhas principais
  ggplot2::geom_vline(xintercept = mu0,
                      linetype = "dotted",
                      color = "blue") +
  ggplot2::geom_vline(xintercept = mu1,
                      linetype = "dotted",
                      color = "red") +
  # Labels de médias
  ggplot2::annotate(
    "text",
    x = mu0,
    y = max(dens_H0) * 0.95,
    label = expression(mu[0]),
    color = "blue",
    hjust = -0.1,
    parse = TRUE
  ) +
  ggplot2::annotate(
    "text",
    x = mu1,
    y = max(dens_H1) * 0.95,
    label = expression(mu[1]),
    color = "red",
    hjust = -0.1,
    parse = TRUE
  ) +
  # Seta "efeito real" no pico
  ggplot2::annotate(
    "segment",
    x = mu1,
    xend = mu1,
    y = y_lim_sup,
    yend = pico_H1,
    arrow = ggplot2::arrow(length = grid::unit(0.2, "cm")),
    color = "red"
  ) +
  ggplot2::annotate(
    "text",
    x = mu1,
    y = y_lim_sup + 0.05,
    label = "Real (+)",
    color = "red",
    hjust = 0.5
  ) +
  # Seta "efeito estimado" no pico
  ggplot2::annotate(
    "segment",
    x = obs_mean,
    xend = obs_mean,
    y = y_lim_sup,
    yend = pico_estimado,
    arrow = ggplot2::arrow(length = grid::unit(0.2, "cm")),
    color = "darkgreen"
  ) +
  ggplot2::annotate(
    "text",
    x = obs_mean,
    y = y_lim_sup + 0.05,
    label = "Estimado (-)",
    color = "darkgreen",
    hjust = 0.5
  ) +
  ggplot2::scale_color_manual(
    name = "Densidades",
    values = c(
      "H0" = "blue",
      "H1" = "red",
      "Estimado" = "darkgreen"
    )
  ) +
  ggplot2::labs(title = "Erro Tipo-S: Sinal Incorreto", x = "Efeito estimado", y = "Densidade") +
  ggplot2::coord_cartesian(xlim = c(-1, 1), ylim = c(0, y_lim_sup + 0.03)) +
  ggplot2::theme_minimal() +
  ggplot2::theme(legend.position = "none")

# Exibir gráfico
plot_base
```

<br>

-   Erro Tipo M (do inglês *magnitude*) significa a identificação errônea - em geral, exagerada - da magnitude do efeito observado.[@gelman2014; @lu2018]

<br>

```{r, echo = FALSE, warning = FALSE, message = FALSE, appendix = TRUE, fig.align = 'center', results = "asis"}
# Cria uma tabela de erros tipo M
cross.table.erros <-
  matrix(
    c(
      'Decisão correta',
      'Decisão incorreta (erro tipo M)',
      'Decisão incorreta (erro tipo M)',
      'Decisão correta'
    ),
    nrow = 2,
    ncol = 2,
    byrow = FALSE
  )
rownames(cross.table.erros) <-
  c("Magnitude alta", "Magnitude baixa")
colnames(cross.table.erros) <-
  c("Magnitude alta", "Magnitude baixa")

# exibe a tabela de dados
kableExtra::kable(
  cross.table.erros,
  align = "c",
  format = ifelse(knitr::is_html_output(), "html", "latex"),
  booktabs = TRUE,
  linesep = "",
  escape = FALSE,
  caption = "Tabela de erro tipo M de inferência estatística."
) %>%
  kableExtra::kable_styling(
    latex_options = c("basic"),
    bootstrap_options = c("basic", "hover", "condensed", "responsive"),
    full_width = ifelse(knitr::is_html_output(), T, T),
    position = "center"
  ) %>%
  kableExtra::row_spec(0, bold = TRUE, extra_css = "border-top: 1px solid; border-bottom: 1px solid") %>%
  kableExtra::column_spec(1, bold = TRUE) %>%
  kableExtra::row_spec(dim(cross.table.erros)[1], extra_css = "border-bottom: 1px solid")
```

<br>

```{r, echo = FALSE, warning = FALSE, message = FALSE, appendix = TRUE, fig.align = 'center', results = "asis", fig.fullwidth = TRUE, fig.cap = "Representação gráfica do erro tipo M (magnitude) em um teste de hipótese (bicaudal)."}
# Reprodutibilidade
set.seed(123)

# Parâmetros
mu0 <- 0
mu1 <- 0.2
sigma <- 1
alpha <- 0.05
n <- 30
se <- sigma / sqrt(n)

# Simula um efeito superestimado (erro tipo-M)
repeat {
  obs_mean <- rnorm(1, mean = mu1, sd = se)
  z <- (obs_mean - mu0) / se
  if (abs(z) > qnorm(1 - alpha / 2) && obs_mean > mu1)
    break
}

# Densidades para visualização
x <- seq(-1, 1, length.out = 1000)
dens_H0 <- dnorm(x, mean = mu0, sd = se)
dens_H1 <- dnorm(x, mean = mu1, sd = se)
dens_estimado <- dnorm(x, mean = obs_mean, sd = se)

# Picos das curvas
pico_H1 <- dnorm(mu1, mean = mu1, sd = se)
pico_estimado <- dnorm(obs_mean, mean = obs_mean, sd = se)

# Limite superior do eixo y
y_lim_sup <- max(pico_H1, pico_estimado) + 0.15

# Dados para o gráfico
dados <- data.frame(
  x = x,
  H0 = dens_H0,
  H1 = dens_H1,
  Estimado = dens_estimado
)

# Gráfico
plot_base <- ggplot2::ggplot(dados, ggplot2::aes(x = x)) +
  ggplot2::geom_line(ggplot2::aes(y = H0, color = "H0"), size = 1) +
  ggplot2::geom_line(ggplot2::aes(y = H1, color = "H1"), size = 1) +
  ggplot2::geom_line(ggplot2::aes(y = Estimado, color = "Estimado"), size = 1) +
  
  # Linhas verticais para médias
  ggplot2::geom_vline(xintercept = mu0,
                      linetype = "dotted",
                      color = "blue") +
  ggplot2::geom_vline(xintercept = mu1,
                      linetype = "dotted",
                      color = "red") +
  
  # Anotações
  ggplot2::annotate(
    "text",
    x = mu0,
    y = max(dens_H0) * 0.95,
    label = expression(mu[0]),
    color = "blue",
    hjust = -0.1,
    parse = TRUE
  ) +
  ggplot2::annotate(
    "text",
    x = mu1,
    y = max(dens_H1) * 0.95,
    label = expression(mu[1]),
    color = "red",
    hjust = -0.1,
    parse = TRUE
  ) +
  
  # Setas e texto: efeito real
  ggplot2::annotate(
    "segment",
    x = mu1,
    xend = mu1,
    y = y_lim_sup,
    yend = pico_H1,
    arrow = ggplot2::arrow(length = grid::unit(0.2, "cm")),
    color = "red"
  ) +
  ggplot2::annotate(
    "text",
    x = mu1,
    y = y_lim_sup + 0.05,
    label = "Real (+)",
    color = "red",
    hjust = 0.5
  ) +
  
  # Setas e texto: efeito estimado (superestimado)
  ggplot2::annotate(
    "segment",
    x = obs_mean,
    xend = obs_mean,
    y = y_lim_sup,
    yend = pico_estimado,
    arrow = ggplot2::arrow(length = grid::unit(0.2, "cm")),
    color = "darkgreen"
  ) +
  ggplot2::annotate(
    "text",
    x = obs_mean,
    y = y_lim_sup + 0.05,
    label = "Estimado (++)",
    color = "darkgreen",
    hjust = 0.5
  ) +
  
  # Estilo
  ggplot2::scale_color_manual(
    name = "Densidades",
    values = c(
      "H0" = "blue",
      "H1" = "red",
      "Estimado" = "darkgreen"
    )
  ) +
  ggplot2::labs(title = "Erro Tipo-M: Superestimação da Magnitude", x = "Efeito estimado", y = "Densidade") +
  ggplot2::coord_cartesian(xlim = c(-1, 1), ylim = c(0, y_lim_sup + 0.03)) +
  ggplot2::theme_minimal() +
  ggplot2::theme(legend.position = "none")

# Exibir gráfico
plot_base
```

<br>

```{r, echo=FALSE, warning=FALSE, results='asis', eval=knitr::is_html_output()}
cat(readLines("citation.html"), sep = "\n")
```

<br>
