```{=openxml}
<w:p>
  <w:r>
    <w:br w:type="page"/>
  </w:r>
</w:p>
```
# **Análise exploratória de dados** {#analise-exploratoria}

<br>

## Análise exploratória de dados

<br>

### O que é análise exploratória de dados?

- Análise exploratória de dados consiste em um processo iterativo de elaboração e interpretação da síntese de dados, tabelas e gráficos, considerando os aspectos teóricos do estudo.[@Ferketich1986]

- Análise exploratória deve ser separada da análise inferencial de testes de hipóteses; a decisão sobre os modelos a testar deve ser feita *a priori*.[@zuur2009]

<br>

### Quais são os objetivos centrais da análise exploratória de dados?

- A análise exploratória de dados (EDA) tem dois objetivos principais: (a) descrição dos dados e (b) formulação de modelos. A descrição envolve resumir os dados e destacar características essenciais, enquanto a formulação de modelos auxilia na geração de hipóteses e na escolha de procedimentos estatísticos adequados.[@chatfield1986]

<br>

### Por que conduzir a análise exploratória de dados?

- A condução de análise exploratória de dados pode ajudar a identificar padrões e pode orientar trabalhos futuros, mas os resultados não devem ser interpretados como inferências sobre uma população.[@zuur2009]

- A análise exploratória não deve ser usada para definir as questões e hipóteses científicas do estudo.[@zuur2009]

<br>

::: {.infobox .Rlogo data-latex="{images/Rlogo}"}
O pacote *explore*[@explore] fornece a função [*explore*](https://www.rdocumentation.org/packages/explore/versions/1.0.2/topics/explore) para análise exploratória de um banco de dados.
:::

<br>

::: {.infobox .Rlogo data-latex="{images/Rlogo}"}
O pacote *dataMaid*[@dataMaid] fornece a função [*makeDataReport*](https://www.rdocumentation.org/packages/dataMaid/versions/1.4.1/topics/makeDataReport) para criar um relatório de análise exploratória de um banco de dados.
:::

<br>

::: {.infobox .Rlogo data-latex="{images/Rlogo}"}
O pacote *DataExplorer*[@DataExplorer] fornece a função [*create_report*](https://www.rdocumentation.org/packages/DataExplorer/versions/0.8.2/topics/create_report) para criar um relatório de análise exploratória de um banco de dados.
:::

<br>

::: {.infobox .Rlogo data-latex="{images/Rlogo}"}
O pacote *SmartEDA*[@SmartEDA] fornece a função [*ExpReport*](https://www.rdocumentation.org/packages/SmartEDA/versions/0.3.9/topics/ExpReport) para criar um relatório de análise exploratória de um banco de dados.
:::

<br>

::: {.infobox .Rlogo data-latex="{images/Rlogo}"}
O pacote *gtExtras*[@gtExtras] fornece a função [*gt_plt_summary*](https://www.rdocumentation.org/packages/gtExtras/versions/0.5.0/topics/gt_plt_summary) para criar uma tabela descritiva síntese com histogramas ou gráficos de barra a partir de um banco de dados.
:::

<br>

::: {.infobox .Rlogo data-latex="{images/Rlogo}"}
O pacote *radiant*[@radiant] fornece a função [*radiant*](https://www.rdocumentation.org/packages/radiant/versions/1.5.0/topics/radiant) para executar uma interface interativa para análise exploratória de dados.
:::

<br>

## Quarteto de Anscombe

<br>

### O que é o Quarteto de Anscombe?

- O Quarteto de Anscombe é um conjunto de quatro bancos de dados bivariados criado por Francis Anscombe em 1973 para demonstrar a importância da visualização gráfica na análise estatística.[@anscombe1973]

- Embora os quatro conjuntos apresentem estatísticas descritivas e modelos de regressão praticamente idênticos, seus gráficos de dispersão revelam relações completamente diferentes entre as variáveis.[@anscombe1973]

- O conjunto de dados mostra que medidas numéricas isoladas podem ocultar padrões relevantes, outliers e estruturas não lineares.[@anscombe1973]

<br>

```{r anscombe-data, echo = FALSE, warning = FALSE, message = FALSE, appendix = TRUE, fig.align = 'center', layout='Blank', ph=officer::ph_location_fullsize(), results = "asis", fig.fullwidth = TRUE, tab.cap = "Quarteto de Anscombe."}
library(dplyr)
anscombe.dt <- datasets::anscombe
anscombe.dt$ID <- seq(1, dim(anscombe.dt)[1])
anscombe.dt <- anscombe.dt[c(9, 1:8)]

# exibe a tabela de dados
knitr::kable(
  anscombe.dt,
  align = "c",
  format = ifelse(knitr::is_html_output(), "html", "latex"),
  booktabs = TRUE,
  linesep = "",
  escape = FALSE
) %>%
  kableExtra::kable_styling(
    latex_options = c("basic"),
    bootstrap_options = c("basic", "hover", "condensed", "responsive"),
    full_width = ifelse(knitr::is_html_output(), T, T),
    position = "center"
  ) %>%
  kableExtra::row_spec(0, bold = TRUE, extra_css = "border-top: 1px solid; border-bottom: 1px solid") %>%
  kableExtra::column_spec(1, bold = TRUE) %>%
  kableExtra::row_spec(dim(anscombe.dt)[1], extra_css = "border-bottom: 1px solid")
```

<br>

```{r anscombe-summary, echo = FALSE, warning = FALSE, message = FALSE, appendix = TRUE, fig.align = 'center', layout='Blank', ph=officer::ph_location_fullsize(), results = "asis", fig.fullwidth = TRUE, tab.cap = "Análise descritiva do Quarteto de Anscombe demostrando os conjuntos de dados bivariados com parâmetros quase idênticos."}
library(dplyr)
anscombe.dt <- datasets::anscombe
anscombe.dt$ID <- seq(1, dim(anscombe.dt)[1])
anscombe.dt <- anscombe.dt[c(9, 1:8)]

anscombe.dt <- anscombe.dt %>% dplyr::select(-ID)

# exibe a tabela descritiva
anscombe.summ <- data.frame(
  "X1Y1" = c(NA, NA, NA, NA, NA, NA, NA, NA),
  "X2Y2" = c(NA, NA, NA, NA, NA, NA, NA, NA),
  "X3Y3" = c(NA, NA, NA, NA, NA, NA, NA, NA),
  "X4Y4" = c(NA, NA, NA, NA, NA, NA, NA, NA)
)
ff <- y ~ x
mods <- setNames(as.list(1:4), paste0("lm", 1:4))
for (i in 1:4) {
  ff[2:3] <- lapply(paste0(c("y", "x"), i), as.name)
  mods[[i]] <- lmi <- lm(ff, data = anscombe.dt)
  # observacoes
  anscombe.summ[1, i] <- dim(anscombe.dt)[1]
  # media x,y
  anscombe.summ[2, i] <- mean(anscombe.dt[, paste0("x", i)])
  anscombe.summ[3, i] <- mean(anscombe.dt[, paste0("y", i)])
  # variancia x,y
  anscombe.summ[4, i] <- var(anscombe.dt[, paste0("x", i)])
  anscombe.summ[5, i] <- var(anscombe.dt[, paste0("y", i)])
  # correlacao
  anscombe.summ[6, i] <-
    cor(anscombe.dt[, paste0("x", i)], anscombe.dt[, paste0("y", i)])
  # coeficiente angular
  anscombe.summ[7, i] <- coef(lmi)[2]
  # coeficiente linear
  anscombe.summ[8, i] <- coef(lmi)[1]
  # coeficiente de determinacao
  anscombe.summ[9, i] <- summary(lmi)$r.squared
}
rownames(anscombe.summ) <-
  c(
    "Observações",
    "Média x",
    "Média y",
    "Variância x",
    "Variância y",
    "Correlação",
    "Coeficiente angular",
    "Coeficiente linear",
    "Coeficiente de determinação"
  )
anscombe.summ <- round(anscombe.summ, 2)

# exibe a tabela de dados
knitr::kable(
  anscombe.summ,
  align = "c",
  format = ifelse(knitr::is_html_output(), "html", "latex"),
  booktabs = TRUE,
  linesep = "",
  escape = FALSE
) %>%
  kableExtra::kable_styling(
    latex_options = c("basic"),
    bootstrap_options = c("basic", "hover", "condensed", "responsive"),
    full_width = ifelse(knitr::is_html_output(), T, T),
    position = "center"
  ) %>%
  kableExtra::row_spec(0, bold = TRUE, extra_css = "border-top: 1px solid; border-bottom: 1px solid") %>%
  kableExtra::column_spec(1, bold = TRUE) %>%
  kableExtra::row_spec(dim(anscombe.summ)[1], extra_css = "border-bottom: 1px solid")
```

<br>

```{r anscombe-plot, echo = FALSE, warning = FALSE, message = FALSE, appendix = TRUE, fig.align = 'center', layout='Blank', ph=officer::ph_location_fullsize(), results = "asis", fig.fullwidth = TRUE, fig.cap = "Gráfico de dispersão do Quarteto de Anscombe para representação gráfica de conjuntos de dados bivariados com parâmetros quase idênticos e relações muito distintas."}
library(dplyr)
anscombe.dt <- datasets::anscombe
anscombe.dt$ID <- seq(1, dim(anscombe.dt)[1])

# exibe o gráfico
datLong <- data.frame(
  group  = paste0("Quarteto ", rep(1:4, each = 11)),
  x = unlist(anscombe.dt[, c(1:4)]),
  y = unlist(anscombe.dt[, c(5:8)])
)
rownames(datLong) <- NULL

# compute common limits
lims <- range(c(datLong$x, datLong$y), na.rm = TRUE)

ggplot2::ggplot(
  data = datLong,
  mapping = ggplot2::aes(x = x, y = y, group = group)
) +
  ggplot2::geom_point(fill = "black") +
  ggplot2::geom_smooth(
    method = "lm",
    se = FALSE,
    fullrange = TRUE,
    colour = "grey"
  ) +
  ggplot2::facet_wrap(~ group) +
  ggplot2::scale_x_continuous(limits = lims) +
  ggplot2::scale_y_continuous(limits = lims) +
  ggplot2::coord_fixed() +
  ggplot2::theme(
    panel.background = ggplot2::element_blank(),
    panel.grid.major = ggplot2::element_blank(),
    panel.grid.minor = ggplot2::element_blank(),
    axis.line = ggplot2::element_line(colour = "black"),
    legend.key = ggplot2::element_blank()
  )
```

<br>

::: {.infobox .Rlogo data-latex="{images/Rlogo}"}
O pacote *anscombiser*[@anscombiser] fornece a função [*anscombise*](https://www.rdocumentation.org/packages/anscombiser/versions/1.1.0/topics/anscombise) para gerar bancos de dados que compartilham os mesmos valores de parâmetros do Quarteto de Anscombe.
:::

<br>

## Ingredientes da análise exploratória de dados

<br>

### Quais são os principais elementos que compõem a análise exploratória de dados?

- Verificação da qualidade dos dados (erros, ausências, *outliers*), o cálculo de estatísticas descritivas (média, desvio-padrão, intervalos, correlações) e o uso de representações gráficas como histogramas, diagramas de dispersão, *boxplots* e gráficos de séries temporais.[@chatfield1986]

- Técnicas multivariadas exploratórias, como análise de componentes principais e análise de clusters, podem revelar padrões em dados complexos.[@chatfield1986]

<br>

### Quais etapas constituem a análise exploratória de dados?

- Cada combinação de problema de pesquisa e delineamento de estudo pode demandar um plano de análise exploratório distinto.[@zuur2009]

- Verifique a existência e/ou influência de valores discrepantes ("fora da curva" ou *outliers*):[@chatfield1986; @Ferketich1986; @zuur2009]

  - Boxplots

  - Gráficos quantil-quantil (Q-Q)

- A análise exploratória valoriza o uso de gráficos interativos e técnicas de *brushing* e *linking*, que permitem explorar padrões ocultos, relacionar múltiplas variáveis e destacar subconjuntos de observações.[@behrens1997]

<br>

::: {.infobox .Rlogo data-latex="{images/Rlogo}"}
O pacote *ggplot2*[@ggplot2] fornece a função [*geom_boxplot*](https://www.rdocumentation.org/packages/ggplot2/versions/3.5.2/topics/geom_boxplot) para construção de gráficos *boxplot*.
:::

<br>

- Verifique a homocedasticidade (homogeneidade da variância):[@zuur2009]

  - Boxplots condicionais (por fator de análise)

  - Análise dos resíduos do modelo de regressão

  - Gráfico resíduos vs. valores ajustados

<br>

- Verifique a normalidade da distribuição dos dados:[@chatfield1986; @zuur2009]

  - Histograma das variáveis (por fator de análise)

  - Histograma dos resíduos da regressão

<br>

- Verifique a existência de grande quantidade de valores nulos (=0):[@zuur2009]

  - Histograma das variáveis (por fator de análise)

<br>

- Verifique a existência de colinearidade entre variáveis independentes de um modelo de regressão:[@zuur2009]

  - Fator de inflação de variância (*variance inflation factor*, VIF)

  - Coeficiente de correlação de Pearson ($r$)

  - Gráfico de dispersão entre variáveis

<br>

- Verifique possíveis relações entre as variáveis dependente(s) e independente(s) de um modelo de regressão:[@zuur2009]

  - Gráfico de dispersão entre variáveis independente e dependente

<br>

- Verifique possíveis interações entre as variáveis dependente(s) de um modelo de regressão:[@zuur2009]

  - Gráfico *coplot* de dispersão entre variáveis dependentes

<br>

::: {.infobox .Rlogo data-latex="{images/Rlogo}"}
O pacote *ggcleveland*[@ggcleveland] fornece a função [*gg_coplot*](https://www.rdocumentation.org/packages/ggcleveland/versions/0.1.0/topics/gg_coplot) para construção de gráficos *boxplot* condicionais.
:::

<br>

- Medidas como mediana, *trimean*, distância absoluta mediana e procedimentos de *winsorizing* ou *trimming* são preferidos, pois reduzem a influência de valores extremos e oferecem resumos mais fiéis.[@behrens1997]

- A análise exploratória adota o esquema `dados = ajuste + resíduo`, no qual o analista ajusta modelos provisórios, examina resíduos e refina os modelos em ciclos sucessivos de aproximação.[@behrens1997]

- Valores discrepantes (*outliers*) não devem ser ignorados; eles podem indicar erros de coleta ou fenômenos relevantes. *Fringeliers*, casos menos extremos mas recorrentes, também merecem atenção.[@behrens1997]

- Transformar variáveis em novas formas (por exemplo, log ou inverso) pode revelar simetrias ocultas e tornar relações mais claras e lineares.[@behrens1997]

<br>

```{r, echo=FALSE, warning=FALSE, results='asis', eval=knitr::is_html_output()}
cat(readLines("citation.html"), sep = "\n")
```

<br>
