```{=openxml}
<w:p>
  <w:r>
    <w:br w:type="page"/>
  </w:r>
</w:p>
```

# **Análise qualitativa** {#analise-qualitativa}

<br>

## Análise qualitativa

<br>

## Representação de texto

<br>

### O que é tokenização?

- Tokenização é o processo de dividir texto contínuo em unidades menores (tokens), como palavras, pontuação, subpalavras ou caracteres. O objetivo é criar uma representação discreta sobre a qual modelos podem calcular frequências, probabilidades e relações.[@webster1992]

- É comum combinar tokenização com normalização (*lowercase*), remoção de *stopwords*, lematização/*stemming* e regras para números e pontuação.[@webster1992]

<br>

### Modelagem com N-gramas

<br>

### O que são n-gramas?

- N-gramas são sequências contíguas de tokens utilizadas para modelar dependências locais em textos.[@brown1992; @jardino1996]

- Modelos estatísticos baseados em n-gramas estimam a probabilidade de ocorrência de uma palavra a partir das palavras precedentes, sendo amplamente empregados em tarefas de processamento de linguagem natural e reconhecimento de fala.[@jardino1996]

<br>

```{r token-grams, include = TRUE, echo = FALSE, warning = FALSE, message = FALSE, appendix = TRUE, fig.align = 'center', layout='Blank', ph=officer::ph_location_fullsize(), results = "asis", fig.fullwidth = TRUE}
texto <- tibble::tibble(
  texto = "A análise qualitativa utiliza tokenização de texto."
)

# Tokenização
tokens <- texto %>%
  tidytext::unnest_tokens(token, texto)

# Stopwords em português
stopwords_pt <- tidytext::stop_words %>%
  dplyr::filter(lexicon == "snowball")

tokens_limpos <- tokens %>%
  dplyr::anti_join(
    stopwords_pt,
    by = c("token" = "word")
  )

# Bigramas após remoção de stopwords
bigramas <- tokens_limpos %>%
  dplyr::mutate(
    bigrama = paste(
      token,
      dplyr::lead(token),
      sep = " "
    )
  ) %>%
  dplyr::filter(!is.na(bigrama))

# Trigramas após remoção de stopwords
trigramas <- tokens_limpos %>%
  dplyr::mutate(
    trigrama = paste(
      token,
      dplyr::lead(token),
      dplyr::lead(token, 2),
      sep = " "
    )
  ) %>%
  dplyr::filter(!is.na(dplyr::lead(token, 2)))

dados <- data.frame(
  Etapa = c(
    "Texto original",
    "Tokens",
    "Sem stopwords",
    "Bigramas",
    "Trigramas"
  ),
  Resultado = c(
    "A análise qualitativa utiliza tokenização de texto.",
    paste(tokens$token, collapse = " | "),
    paste(tokens_limpos$token, collapse = " | "),
    paste(bigramas$bigrama, collapse = "; "),
    paste(trigramas$trigrama, collapse = "; ")
  )
)

knitr::kable(
  dados,
  caption = "Exemplo de tokenização, remoção de stopwords e geração de n-gramas",
  align = c("c", "l"),
  format = ifelse(knitr::is_html_output(), "html", "latex"),
  booktabs = TRUE,
  linesep = "",
  escape = FALSE
) %>%
  kableExtra::kable_styling(
    latex_options = c("basic"),
    bootstrap_options = c("basic", "hover", "condensed", "responsive"),
    full_width = TRUE,
    position = "center"
  ) %>%
  kableExtra::row_spec(
    0,
    bold = TRUE,
    extra_css = "border-top: 1px solid; border-bottom: 1px solid"
  ) %>%
  kableExtra::column_spec(
    1,
    bold = TRUE
  ) %>%
  kableExtra::row_spec(
    nrow(dados),
    extra_css = "border-bottom: 1px solid"
  )
```

<br>

::: {.infobox .Rlogo data-latex="{images/Rlogo}"}
O pacote *tidytext*[@tidytext] fornece a função [*unnest_token*](https://www.rdocumentation.org/packages/tidytext/versions/0.4.3/topics/unnest_tokens) para transformar um texto em um *data frame* com uma coluna para cada palavra.
:::

<br>

::: {.infobox .Rlogo data-latex="{images/Rlogo}"}
O pacote *tidytext*[@tidytext] fornece a função [*stop_words*](https://www.rdocumentation.org/packages/tidytext/versions/0.4.3/topics/stop_words) para remover palavras comuns que não agregam significado.
:::

<br>

::: {.infobox .Rlogo data-latex="{images/Rlogo}"}
O pacote *tidytext*[@tidytext] fornece a função [*get_sentiments*](https://www.rdocumentation.org/packages/tidytext/versions/0.4.3/topics/get_sentiments) para obter listas de palavras com sentimentos associados.
:::

<br>

```{r, echo=FALSE, warning=FALSE, results='asis', eval=knitr::is_html_output()}
cat(readLines("citation.html"), sep = "\n")
```

<br>
