```{=openxml}
<w:p>
  <w:r>
    <w:br w:type="page"/>
  </w:r>
</w:p>
```

# **Análise inferencial** {#analise-inferencial}

<br>

## Raciocínio inferencial

<br>

### O que é análise inferencial?

-   Na análise inferencial são utilizados dados da(s) amostra(s) para fazer uma inferência válida (isto é, estimativa) sobre os parâmetros populacionais desconhecidos.[@vetter2017]

-   No paradigma de Jerzy Neyman e Egon Pearson, um teste de hipótese científica envolve a tomada de decisão sobre hipóteses nulas ($H_{0}$) e alternativa ($H_{1}$) concorrentes e mutuamente exclusivas.[@Curran-Everett2009]

<br>

### Quais são os tipos de raciocínio inferencial?

-   Inferência dedutiva: Uma dada hipótese inicial é utilizada para prever o que seria observado caso tal hipótese fosse verdadeira.[@goodman1999]

-   Inferência indutiva: Com base nos dados observados, avalia-se qual hipótese é mais defensável (isto é, mais provável).[@goodman1999]

<br>

### Quais são as questões fundamentais da análise inferencial?

-   A direção do efeito[@mccaskey2015]

-   A magnitude do efeito[@mccaskey2015]

-   A importância do efeito[@mccaskey2015]

<br>

## Hipóteses científicas

<br>

### O que é hipótese científica?

-   Hipótese científica é uma ideia que pode ser testada.[@Curran-Everett2009]

-   Definir claramente os problemas e os objetivos da pesquisa são o ponto de partida de todos os estudos científicos.[@van2022a]

-   Além do papel técnico, os testes de hipótese carregam uma dimensão interpretativa que molda como os pesquisadores comunicam descobertas. Estudos recentes destacam o caráter pragmático e dicotômico dessas decisões.[@uyguntunç2023]

<br>

### Quais são as fontes de ideias para gerar hipóteses científicas?

-   Revisão das práticas atuais.[@Vandenbroucke2018]

-   Desafio a ideias aceitas.[@Vandenbroucke2018]

-   Conflito entre ideias divergentes.[@Vandenbroucke2018]

-   Variações regionais, temporais e populacionais.[@Vandenbroucke2018]

-   Experiências dos próprios pesquisadores.[@Vandenbroucke2018]

-   Imaginação sem fronteiras ou limites convencionais.[@Vandenbroucke2018]

<br>

## Hipóteses estatísticas

<br>

### O que é hipótese nula?

-   A hipótese nula ($H_{0}$) é uma expressão que representa o estado atual do conhecimento (*status quo*), em geral a não existência de um determinado efeito.[@kanji2006]

<br>

### O que é hipótese alternativa?

-   A hipótese alternativa ($H_{1}$) é uma expressão que contém as situações que serão testadas, de modo que um resultado positivo indique alguma ação a ser conduzida.[@kanji2006]

<br>

### Qual hipótese está sendo testada?

-   A hipótese nula ($H_{0}$) é a hipótese sob teste em análises inferenciais.[@Ali2016]

-   Pode-se concluir sobre rejeitar ou não rejeitar a hipótese nula ($H_{0}$).[@Ali2016]

-   Não se conclui sobre a hipótese alternativa ($H_{1}$).[@kanji2006]

-   Para testar a hipótese nula, deve-se selecionar o nível de significância crítica (P-valor de corte); a probabilidade de rejeitarmos uma hipótese nula verdadeira ($\alpha$); e a probabilidade de não rejeitarmos uma hipótese nula falsa ($\beta$).[@Curran-Everett2009]

<br>

## Testes de hipóteses

<br>

### Quais são os tipos de teste de hipóteses?

-   Teste (clássico) de significância da hipótese nula: verifica evidência contra $H_{0}$ usando P-valor.[@lakens2018]

-   Teste de mínimos efeitos (MOTE/MOST/SESOI): testa se o efeito é pelo menos tão grande quanto um limiar de relevância (SESOI). Rejeitar $H_{0}$ sugere efeito grande o suficiente.[@lakens2018]

-   Teste de equivalência (TOST): testa se o efeito está dentro de uma margem de equivalência clinicamente irrelevante (entre $\Delta$ e $-\Delta$). Rejeitar $H_{0}$ sugere equivalência prática.[@lakens2018]

-   Teste de superioridade: avalia se um tratamento/intervenção supera o controle por uma margem $>0$ ou $>\Delta$.[@lakens2018]

-   Teste de não-inferioridade: avalia se o tratamento não é pior que o controle por mais do que $-\Delta$.[@REF]

-   Teste de inferioridade: avalia se o tratamento é pior que o controle (por exemplo, para checar segurança).[@REF]

<br>

### O que reportar após um teste de hipótese?

-   P-valores, como estimativa da significância estatística.[@Sullivan2012]

-   Tamanho do efeito, como estimativa de significância substantiva.[@Sullivan2012]

<br>

## Intervalos de confiança e raciocínio de longo prazo

<br>

### O que é um intervalo de confiança?

-   Um intervalo de confiança é um procedimento inferencial utilizado para estimar um parâmetro populacional desconhecido a partir de dados amostrais, levando em conta a variabilidade inerente ao processo de amostragem.[@neyman1937]

-   Diferentemente de uma estatística descritiva, o intervalo de confiança não é uma propriedade fixa do parâmetro, mas uma propriedade do procedimento estatístico utilizado para estimá-lo.[@goodman2016]

-   O parâmetro populacional é considerado fixo (embora desconhecido), enquanto o intervalo de confiança é uma quantidade aleatória, pois depende da amostra observada.[@REF]

-   Intervalo de confiança para variância conhecida \@ref(eq:ic-known) e desconhecida \@ref(eq:ic-unknown) capturam a média correspondente ao nível de significância $\alpha$ pré-estabelecido [@kanji2006; @Cumming2007; @krzywinski2013; @Ali2016].

<br>

\begin{equation}
(\#eq:ic-known)
IC = \bar{x} \pm z_{\alpha/2} \cdot \frac{\sigma}{\sqrt{n}}
\end{equation}

<br>

\begin{equation}
(\#eq:ic-unknown)
IC = \bar{x} \pm t_{\alpha/2, n-1} \cdot \frac{s}{\sqrt{n}}
\end{equation}

<br>

### Intervalos de confiança e a lógica frequentista

-   No paradigma frequentista, a probabilidade é interpretada como uma frequência relativa observável no longo prazo, associada a um processo repetível.[@neyman1937]

-   Um intervalo de confiança de nível $(1-\alpha)$ é construído de modo que, se o mesmo procedimento de amostragem e análise fosse repetido indefinidamente sob as mesmas condições, aproximadamente $(1-\alpha)\times100\%$ dos intervalos assim gerados conteriam o verdadeiro valor do parâmetro populacional.[@goodman2016]

-   Portanto, a probabilidade associada ao intervalo de confiança refere-se ao desempenho do procedimento no longo prazo, e não à probabilidade de o parâmetro estar contido em um intervalo específico observado.

<br>

```{r intervalo-confianca-long-run, echo = FALSE, warning = FALSE, message = FALSE, appendix = TRUE, fig.align = 'center', layout='Blank', ph=officer::ph_location_fullsize(), results = "asis", fig.fullwidth = TRUE, fig.cap = "Simulação ilustrativa de intervalos de confiança (IC) em 100 experimentos independentes, cada um com 1.000 observações amostradas de uma população normal padrão (média = 0, desvio-padrão = 1). Os ICs são construídos no nível de 95\\%. O gráfico superior mostra os ICs individuais para cada experimento, indicando se o IC cobre ou não a média verdadeira ($\\mu = 0$). O gráfico inferior apresenta a distribuição das médias amostrais obtidas nos experimentos, juntamente com o IC teórico para a média populacional. Observe que aproximadamente 95\\% dos ICs individuais cobrem a média verdadeira, ilustrando o conceito de cobertura no longo prazo associado aos intervalos de confiança."}
# reprodutibilidade
set.seed(123)

# Parâmetros do mundo real
mu_true <- 0
sigma  <- 1
n      <- 1000
alpha  <- 0.05

# Número de experimentos
n_exp <- 100

# Simulação
sim_results <- lapply(1:n_exp, function(i) {
  x <- rnorm(n, mean = mu_true, sd = sigma)
  xbar <- mean(x)
  se   <- sd(x) / sqrt(n)
  z    <- qnorm(1 - alpha / 2)
  tibble::tibble(
    experimento = i,
    Média = xbar,
    ic_inf = xbar - z * se,
    ic_sup = xbar + z * se,
    cobre_mu = (xbar - z * se <= mu_true) &
               (xbar + z * se >= mu_true)
  )
})

df <- dplyr::bind_rows(sim_results)
x_limits <- range(c(df$ic_inf, df$ic_sup))
z <- qnorm(1 - alpha / 2)
se_mean <- sigma / sqrt(n)
ic_mu_inf <- mu_true - z * se_mean
ic_mu_sup <- mu_true + z * se_mean
df_ic <- data.frame(
  x = c(ic_mu_inf, ic_mu_sup),
  tipo = "IC 95%"
)

# Gráfico 1: Intervalos de Confiança
p_ic <- ggplot2::ggplot(df, ggplot2::aes(y = experimento, x = Média)) +
  ggplot2::geom_errorbarh(
    ggplot2::aes(xmin = ic_inf, xmax = ic_sup, color = cobre_mu),
    width = 0.3,
    linewidth = 0.5
  ) +
  ggplot2::geom_point(ggplot2::aes(color = cobre_mu), size = 2) +
  ggplot2::geom_vline(
    xintercept = mu_true,
    linetype = "dashed",
    linewidth = 0.5
  ) +
  ggplot2::scale_color_manual(
    values = c("TRUE" = "blue", "FALSE" = "red"),
    labels = c("TRUE" = "IC cobre μ", "FALSE" = "IC não cobre μ"),
    name = NULL
  ) +
  ggplot2::labs(
    x = "Estimativa da média",
    y = "Experimento",
    title = "Intervalos de Confiança (95%) em Experimentos Independentes"
  ) +
  ggplot2::coord_cartesian(xlim = x_limits) +
  ggplot2::theme_minimal(base_size = 13) +
  ggplot2::theme(
    axis.text.x = ggplot2::element_blank(),
    legend.position = "right"
  ) +
  ggplot2::theme(
    panel.grid = ggplot2::element_blank(),
    axis.line  = ggplot2::element_line(
      linewidth = 0.6,
      colour = "black"
    )
  )

# Gráfico 2: Distribuição das médias amostrais
p_dist <- ggplot2::ggplot(df, ggplot2::aes(x = Média)) +
  ggplot2::geom_density(
    ggplot2::aes(fill = "Médias amostrais"),
    alpha = 0.6,
    linewidth = 1
  ) +
  ggplot2::geom_vline(
    ggplot2::aes(xintercept = mu_true,
                 linetype = "Média verdadeira (μ)"),
    linewidth = 1
  ) +
  ggplot2::geom_vline(
    data = df_ic,
    ggplot2::aes(xintercept = x,
                 linetype = tipo),
    linewidth = 0.8
  ) +
  ggplot2::scale_fill_manual(
    name = NULL,
    values = c("Médias amostrais" = "grey70")
  ) +
  ggplot2::scale_linetype_manual(
    name = NULL,
    values = c(
      "Média verdadeira (μ)" = "dashed",
      "IC 95%"               = "dotted"
    )
  ) +
  ggplot2::labs(
    y = "Densidade",
    title = "Distribuição das Médias Amostrais"
  ) +
  ggplot2::coord_cartesian(xlim = x_limits) +
  ggplot2::theme_minimal(base_size = 13) +
  ggplot2::theme(
    panel.grid = ggplot2::element_blank(),
    axis.line  = ggplot2::element_line(
      linewidth = 0.6,
      colour = "black"
    )
  )

# Combinação dos gráficos
library(patchwork)
p_ic / p_dist+
  patchwork::plot_layout(heights = c(5, 1))
```

<br>

### O que um intervalo de confiança não representa

-   Um intervalo de confiança não deve ser interpretado como a probabilidade de que o parâmetro esteja contido naquele intervalo específico.[@greenland2016]

-   Após os dados terem sido observados e o intervalo calculado, o parâmetro populacional ou está dentro do intervalo ou não está; não há incerteza probabilística sobre isso no sentido frequentista.[@greenland2016]

-   A incerteza expressa pelo intervalo de confiança refere-se à variabilidade do processo inferencial, e não a uma distribuição de probabilidade do parâmetro.[@greenland2016]

<br>

### Relação entre intervalos de confiança e testes de hipóteses

-   Intervalos de confiança e testes de hipótese frequentistas são derivados do mesmo modelo probabilístico subjacente e utilizam as mesmas suposições estatísticas.[@cumming2005]

-   Em testes bicaudais, qualquer valor hipotético do parâmetro que esteja fora do intervalo de confiança de nível $(1-\alpha)$ corresponde a uma hipótese nula que seria rejeitada ao nível de significância $\alpha$.[@cumming2005]

-   De forma análoga, valores do parâmetro que estejam dentro do intervalo de confiança correspondem a hipóteses nulas para as quais não haveria evidência suficiente para rejeição ao nível $\alpha$.[@cumming2005]

-   Apesar dessa equivalência formal, intervalos de confiança e testes de hipótese respondem a perguntas distintas: testes enfatizam decisões dicotômicas, enquanto intervalos de confiança enfatizam estimação e incerteza.[@cumming2005]

<br>

### Por que intervalos de confiança são centrais na inferência científica

-   Intervalos de confiança permitem avaliar simultaneamente a magnitude do efeito e a incerteza associada à sua estimativa, na mesma unidade de medida da variável de interesse.[@cumming2005]

-   Essa abordagem favorece interpretações substantivas e científicas dos resultados, em oposição a decisões puramente dicotômicas baseadas em pontos de corte arbitrários.[@cumming2005]

-   Quando corretamente interpretados, intervalos de confiança promovem uma comunicação mais informativa da evidência científica e reduzem interpretações equivocadas associadas ao uso exclusivo de P-valores.[@greenland2016]

<br>

## Comparações múltiplas

<br>

### O que é uma família de hipóteses?

-   Família de hipóteses é um conjunto de comparações/inferências que, por desenho ou análise, devem ser consideradas juntas para controle do erro tipo I global (ex.: todas as comparações de um desfecho primário, todos os subgrupos pré-especificados, todos os desfechos coprimários).[@REF]

-   O controle do *family-wise error rate* (FWER) ou do *false discovery rate* (FDR) deve considerar a família pertinente, não comparações isoladas.[@REF]

<br>

### O que são testes *ad hoc* e *post hoc*?

-   *Ad hoc*: análises/decisões não planejadas a priori, motivadas por inspeção dos dados. Úteis para gerar hipóteses, não para confirmá-las.[@REF]

-   *Post hoc*: procedimentos de comparações múltiplas aplicados após um teste global ter indicado efeito significativo. Visam controlar o erro tipo I em múltiplas comparações.[@REF]

<br>

### Como ajustar a análise inferencial para hipóteses múltiplas?

-   Defina a família (o que entra no ajuste) e priorize desfechos (primário, coprimários, secundários).[@REF]

-   Aplique métodos de controle FWER (Bonferroni, Holm, Hochberg, Dunnett para múltiplos vs. controle) ou controle FDR (Benjamini–Hochberg) conforme o objetivo (confirmação vs. exploração).[@REF]

-   Em planos confirmatórios, use hierarquização/gatekeeping: testa-se em sequência; a alocação de $\alpha$ passa adiante apenas se houver significância no nível anterior.[@REF]

<br>

::: {.infobox .Rlogo data-latex="{images/Rlogo}"}
O pacote *stats*[@stats] fornece a função [*p.adjust*](https://www.rdocumentation.org/packages/stats/versions/3.6.2/topics/p.adjust) para ajustar o P-valor utilizando diversos métodos.
:::

<br>

### O que são testes unicaudais e bicaudais?

-   Teste unicaudal procura evidência em uma direção específica (ex.: “maior que 0”). Toda a região crítica está numa só cauda; tem maior poder para aquela direção, mas não detecta sinal oposto.[@REF]

<br>

```{r unicaudal-direita, echo = FALSE, warning = FALSE, message = FALSE, appendix = TRUE, fig.align = 'center', layout='Blank', ph=officer::ph_location_fullsize(), results = "asis", fig.fullwidth = TRUE, fig.cap = "Representação gráfica de um teste de hipótese unicaudal à direita, aplicado quando se busca evidência de efeitos positivos (valores significativamente maiores que o esperado sob $H_0$)."}
# Parâmetros
mu0 <- 0
sigma <- 1
alpha <- 0.05

# Valor crítico (cauda direita)
z_crit <- qnorm(1 - alpha, mean = mu0, sd = sigma)

# Dados
x <- seq(mu0 - 4 * sigma, mu0 + 4 * sigma, length.out = 1000)
dens_H0 <- dnorm(x, mean = mu0, sd = sigma)
dados <- data.frame(x = x, densidade = dens_H0)
dados$regiao_critica <- ifelse(x >= z_crit, "regiao_critica", "h0")

# Gráfico
ggplot2::ggplot(dados, ggplot2::aes(x = x, y = densidade)) +
  ggplot2::geom_line(ggplot2::aes(color = "h0"), size = 1.2) +
  ggplot2::geom_area(
    data = subset(dados, regiao_critica == "regiao_critica"),
    ggplot2::aes(fill = "regiao_critica"),
    alpha = 0.3
  ) +
  ggplot2::geom_vline(
    xintercept = mu0,
    linetype = "dotted",
    color = "blue",
    size = 1
  ) +
  ggplot2::geom_vline(
    ggplot2::aes(xintercept = z_crit, linetype = "zcrit"),
    color = "black",
    size = 1
  ) +
  ggplot2::annotate(
    "text",
    x = mu0 + 0.1,
    y = max(dens_H0) * 0.85,
    label = "mu[0]",     # 🔧 string + parse=TRUE
    color = "blue",
    parse = TRUE,
    hjust = 0
  ) +
  ggplot2::annotate(
    "text",
    x = z_crit + 0.1,
    y = max(dens_H0) * 0.95,
    label = "z[1 - alpha]",  # 🔧 string + parse=TRUE
    color = "black",
    parse = TRUE,
    hjust = 0
  ) +
  ggplot2::scale_color_manual(
    name = NULL,
    values = c("h0" = "blue"),
    labels = c(expression("Distribuição H"[0]))
  ) +
  ggplot2::scale_linetype_manual(
    name = NULL,
    values = c("zcrit" = "dashed"),
    labels = c(expression("Valor crítico (z"[1 - alpha] * ")"))
  ) +
  ggplot2::scale_fill_manual(
    name = NULL,
    values = c("regiao_critica" = "blue"),
    labels = c("Região crítica (α)")
  ) +
  ggplot2::labs(
    title = "Teste Unicaudal (cauda direita) da Hipótese Nula",
    x = "Efeito",
    y = "Densidade"
  ) +
  ggplot2::theme_minimal(base_size = 14) +
  ggplot2::theme(
    legend.position = "bottom",
    legend.text = ggplot2::element_text(size = 12)
  ) +
  ggplot2::guides(
    color = ggplot2::guide_legend(order = 1, override.aes = list(linetype = "solid")),
    linetype = ggplot2::guide_legend(order = 2, override.aes = list(color = "black", size = 1)),
    fill = ggplot2::guide_legend(order = 3, override.aes = list(alpha = 0.3))
  )
```

<br>

```{r unicaudal-esquerda, echo = FALSE, warning = FALSE, message = FALSE, appendix = TRUE, fig.align = 'center', layout='Blank', ph=officer::ph_location_fullsize(), results = "asis", fig.fullwidth = TRUE, fig.cap = "Representação gráfica de um teste de hipótese unicaudal à esquerda, aplicado quando se busca evidência de efeitos negativos (valores significativamente menores que o esperado sob $H_0$)."}
# Parâmetros
mu0 <- 0
sigma <- 1
alpha <- 0.05

# Valor crítico (cauda esquerda)
z_crit <- qnorm(alpha, mean = mu0, sd = sigma)

# Dados
x <- seq(mu0 - 4 * sigma, mu0 + 4 * sigma, length.out = 1000)
dens_H0 <- dnorm(x, mean = mu0, sd = sigma)
dados <- data.frame(x = x, densidade = dens_H0)
dados$regiao_critica <- ifelse(x <= z_crit, "regiao_critica", "h0")

# Gráfico
ggplot2::ggplot(dados, ggplot2::aes(x = x, y = densidade)) +
  ggplot2::geom_line(ggplot2::aes(color = "h0"), size = 1.2) +
  ggplot2::geom_area(
    data = subset(dados, regiao_critica == "regiao_critica"),
    ggplot2::aes(fill = "regiao_critica"),
    alpha = 0.3
  ) +
  ggplot2::geom_vline(
    xintercept = mu0,
    linetype = "dotted",
    color = "blue",
    size = 1
  ) +
  ggplot2::geom_vline(
    ggplot2::aes(xintercept = z_crit, linetype = "zcrit"),
    color = "black",
    size = 1
  ) +
  ggplot2::annotate(
    "text",
    x = mu0 + 0.1,
    y = max(dens_H0) * 0.85,
    label = "mu[0]",        # <-- string + parse=TRUE
    color = "blue",
    parse = TRUE,
    hjust = 0
  ) +
  ggplot2::annotate(
    "text",
    x = z_crit - 0.1,       # melhor na esquerda do corte
    y = max(dens_H0) * 0.95,
    label = "z[alpha]",     # <-- string + parse=TRUE
    color = "black",
    parse = TRUE,
    hjust = 1
  ) +
  ggplot2::scale_color_manual(
    name = NULL,
    values = c("h0" = "blue"),
    labels = c(expression("Distribuição H"[0]))
  ) +
  ggplot2::scale_linetype_manual(
    name = NULL,
    values = c("zcrit" = "dashed"),
    labels = c(expression("Valor crítico (z"[alpha] * ")"))
  ) +
  ggplot2::scale_fill_manual(
    name = NULL,
    values = c("regiao_critica" = "blue"),
    labels = c("Região crítica (α)")
  ) +
  ggplot2::labs(
    title = "Teste Unicaudal (cauda esquerda) da Hipótese Nula",
    x = "Efeito",
    y = "Densidade"
  ) +
  ggplot2::theme_minimal(base_size = 14) +
  ggplot2::theme(
    legend.position = "bottom",
    legend.text = ggplot2::element_text(size = 12)
  ) +
  ggplot2::guides(
    color = ggplot2::guide_legend(order = 1, override.aes = list(linetype = "solid")),
    linetype = ggplot2::guide_legend(order = 2, override.aes = list(color = "black", size = 1)),
    fill = ggplot2::guide_legend(order = 3, override.aes = list(alpha = 0.3))
  )
```

<br>

-   Teste bicaudal procura evidência em qualquer direção (ex.: “diferente de 0”). Divide $\alpha$ em duas caudas (direita e esquerda). É a escolha padrão quando ambas as direções são plausíveis.[@REF]

<br>

```{r bicaudal, echo = FALSE, warning = FALSE, message = FALSE, appendix = TRUE, fig.align = 'center', layout='Blank', ph=officer::ph_location_fullsize(), results = "asis", fig.fullwidth = TRUE, fig.cap = "Representação gráfica de um teste de hipótese bicaudal, aplicado quando se busca evidência de efeitos positivos ou negativos (valores significativamente diferentes do esperado sob $H_0$)."}
# Parâmetros
mu0 <- 0
sigma <- 1
alpha <- 0.05

# Valores críticos (duas caudas)
z_lower <- qnorm(alpha / 2, mean = mu0, sd = sigma)
z_upper <- qnorm(1 - alpha / 2, mean = mu0, sd = sigma)

# Dados
x <- seq(mu0 - 4 * sigma, mu0 + 4 * sigma, length.out = 1000)
dens_H0 <- dnorm(x, mean = mu0, sd = sigma)
dados <- data.frame(x = x, densidade = dens_H0)

# Caudas separadas
dados_cauda_inf <- subset(dados, x <= z_lower)
dados_cauda_sup <- subset(dados, x >= z_upper)

# Gráfico
ggplot2::ggplot(dados, ggplot2::aes(x = x, y = densidade)) +
  
  # Linha da distribuição H0 com legenda
  ggplot2::geom_line(ggplot2::aes(color = "H0"), size = 1.2) +
  
  # Área das caudas com legenda
  ggplot2::geom_area(data = dados_cauda_inf,
                     ggplot2::aes(x = x, y = densidade, fill = "rc"),
                     alpha = 0.3) +
  ggplot2::geom_area(data = dados_cauda_sup,
                     ggplot2::aes(x = x, y = densidade, fill = "rc"),
                     alpha = 0.3) +
  
  # Linha pontilhada em mu0
  ggplot2::geom_vline(
    xintercept = mu0,
    linetype = "dotted",
    color = "blue",
    size = 1
  ) +
  
  # Linhas dos valores críticos com legenda
  ggplot2::geom_vline(
    ggplot2::aes(xintercept = z_lower, linetype = "zcrit"),
    color = "black",
    size = 1
  ) +
  ggplot2::geom_vline(
    ggplot2::aes(xintercept = z_upper, linetype = "zcrit"),
    color = "black",
    size = 1
  ) +
  
# Anotações (use strings + parse=TRUE)
ggplot2::annotate(
  "text",
  x = mu0 + 0.1,
  y = max(dens_H0) * 0.85,
  label = "mu[0]",   # era expression(mu[0])
  color = "blue",
  parse = TRUE,
  hjust = 0
) +
ggplot2::annotate(
  "text",
  x = z_upper + 0.1,
  y = max(dens_H0) * 0.95,
  label = "z[1 - alpha/2]",   # era expression(z[1 - alpha / 2])
  color = "black",
  parse = TRUE,
  hjust = 0
) +
ggplot2::annotate(
  "text",
  x = z_lower - 0.1,
  y = max(dens_H0) * 0.95,
  label = "z[alpha/2]",   # era expression(z[alpha / 2])
  color = "black",
  parse = TRUE,
  hjust = 1
) +
  # Legendas
  ggplot2::scale_color_manual(
    name = NULL,
    values = c("H0" = "blue"),
    labels = c("Distribuição H0")
  ) +
  ggplot2::scale_fill_manual(
    name = NULL,
    values = c("rc" = "blue"),
    labels = c("Regiões críticas (α)")
  ) +
  ggplot2::scale_linetype_manual(
    name = NULL,
    values = c("zcrit" = "dashed"),
    labels = c("Valores críticos (zα/2, z1−α/2)")
  ) +
  ggplot2::labs(title = "Teste Bicaudal da Hipótese Nula", x = "Efeito", y = "Densidade") +
  ggplot2::theme_minimal(base_size = 14) +
  ggplot2::theme(legend.position = "bottom",
                 legend.text = ggplot2::element_text(size = 12)) +
  ggplot2::guides(
    color = ggplot2::guide_legend(order = 1, override.aes = list(linetype = "solid")),
    linetype = ggplot2::guide_legend(
      order = 2,
      override.aes = list(color = "black", size = 1)
    ),
    fill = ggplot2::guide_legend(order = 3, override.aes = list(alpha = 0.3))
  )
```

<br>

## Inferência visual

<br>

### O que é inferência visual?

-   Inferência visual consiste na interpretação de dados apresentados em gráficos.[@cumming2005]

-   Para inferência visual, recomenda-se a apresentação dos dados em gráficos com estimativas de tendência central e seu intervalo (preferencialmete intervalo de confiança no nível de significância $\alpha$ pré-estabelecido).[@cumming2005]

<br>

### Por que usar intervalos de confiança para inferência visual?

-   Intervalos de confiança fornecem estimativas pontuais e intervalares na mesma unidade de medida da variável.[@cumming2005]

-   Existe uma relação entre o intervalo de confiança e o P-valor obtido pelo teste de significância de hipótese nula $H_{0}$, em que ambos consideram o mesmo nível de significância $\alpha$ pré-estabelecido.[@cumming2005]

<br>

### Como interpretar intervalos de confiança em uma figura?

-   Identifique o que as tendências centrais e as barras de erro representam. Qual é a variável dependente? É expressa em unidades originais ou é padronizada ? A figura mostra intervalos de confiança, erro-padrão ou desvio-padrão? Qual é o desenho experimental?[@cumming2005]

-   Faça uma interpretação substantiva dos valores de tendência central e dos intervalos de confiança.[@cumming2005]

-   O intervalo de confiança é uma faixa de valores plausíveis para a tendência central. Valores fora do intervalo são relativamente implausíveis, no nível de significância $\alpha$ pré-estabelecido.[@cumming2005]

-   Qualquer valor fora do intervalo de confiança, quando considerado como hipótese nula ($H_{0}$), equivale a $P < \alpha$ pré-estabelecido (bicaudal).[@cumming2005]

-   Qualquer valor dentro do intervalo, quando considerado como hipótese nula ($H_{0}$), equivale a $P > \alpha$ pré-estabelecido (bicaudal).[@cumming2005]

<br>

## Interpretação de análise inferencial

<br>

### Como interpretar uma análise inferencial?

-   Testes de hipótese nula ($H_{0}$) vs. alternativa ($H_{1}$) a partir de um nível de significância ($\alpha$) pré-especificado.[@goodman2016]

-   P-valor como evidência estatística sobre ($H_{0}$).[@goodman2016]

-   Estimação de intervalos de confiança de um nível de significância ($\alpha$) pré-especificado bicaudal ($IC_{1-\alpha/2}$) ou unicaudal ($IC_{1-\alpha}$).[@goodman2016]

-   Análise Bayesiana.[@goodman2016]

<br>

### O que são resultados positivos" e "negativos" (inconclusivos) em teste de hipótese?

-   Resultados "positivos" compreendem um P-valor dentro da zona crítica estatisticamente significativa (ex.: $P<0,05$ ou outro ponto de corte) e sugerem que os autores rejeitem a hipótese nula ($H_{0}$), confirmando assim sua hipótese científica.[@greenhalgh1997a]

-   Resultados "negativos" ou inconclusivos compreendem um P-valor fora da zona crítica estatisticamente significativa (ex.: $P \geq 0,05$ ou outro ponto de corte) e sugerem que os autores não rejeitem a hipótese nula ($H_{0}$) porque o efeito observado é nulo (logo, "negativo"), ou porque o estudo não possui poder suficiente para detectá-lo, não permitindo portanto afirmar a hipótese científica (logo, inconclusivo).[@greenhalgh1997a]

<br>

### Qual a importância de resultados "negativos"?

-   Conhecer resultados negativos contribui com uma visão mais ampla do campo de estudo junto aos resultados positivos.[@weintraub2016]

-   Resultados negativos permitem um melhor planejamento das pesquisas futuras e pode aumentar suas chances de sucesso.[@weintraub2016]

<br>

### Resultados inconclusivos: Ausência de evidência ou evidência de ausência?

-   Em estudos (geralmente com amostras grandes), resultados estatisticamente significativos (com P-valores menores do limiar pré-estabelecido, $P<\alpha$) podem não ser clinicamente relevantes.[@altman1995]

-   Em estudos (geralmente com amostras pequenas), resultados estatisticamente não significativos (com P-valores iguais ou maiores do limiar pré-estabelecido, $P \geq \alpha$) não devem ser interpretados como evidência de inexistência do efeito.[@altman1995]

-   Geralmente é razoável aceitar uma nova conclusão apenas quando há dados a seu favor ('resultados positivos'). Também é razoável questionar se apenas a ausência de dados a seu favor ('resultados negativos') justifica suficientemente a rejeição de tal conclusão.[@altman1995]

-   A prática estatística convencional tende a reduzir a incerteza científica a decisões docotômicas. Essa simplificação possui implicações epistemológicas importantes: os testes de hipótese produzem não apenas juízos empíricos, mas também atos pragmáticos que comunicam graus de confiança e orientam ações.[@uyguntunç2023]

<br>

## Erros de inferência I, II, S e M

<br>

### O que são erros de inferência estatística?

-   Um erro de inferência é a tomada de decisão incorreta, seja a favor ou contra a hipótese nula ($H_{0}$).[@Curran-Everett2009]

<br>

### O que são erros Tipo I e Tipo II?

-   Erro Tipo I significa a rejeição de uma hipótese nula ($H_{0}$) quando esta é verdadeira.[@Curran-Everett2009]

-   Erro Tipo II significa a não rejeição de uma hipótese nula ($H_{0}$) quando esta é falsa.[@Curran-Everett2009]

<br>

```{r tabela-erros-I-II, echo = FALSE, warning = FALSE, message = FALSE, appendix = TRUE, fig.align = 'center', layout='Blank', ph=officer::ph_location_fullsize(), results = "asis", fig.fullwidth = TRUE, tab.cap = "Tabela de erros tipos I e II de inferência estatística."}
# Cria uma tabela de erros tipo I e II
cross.table.erros <-
  matrix(
    c(
      'Decisão correta',
      'Decisão incorreta (erro tipo II)',
      'Decisão incorreta (erro tipo I)',
      'Decisão correta'
    ),
    nrow = 2,
    ncol = 2,
    byrow = FALSE
  )
rownames(cross.table.erros) <-
  c("Hipótese nula $H_{0}$ foi rejeitada",
    "Hipótese nula $H_{0}$ não foi rejeitada")
colnames(cross.table.erros) <-
  c("Hipótese nula $H_{0}$ é falsa",
    "Hipótese nula $H_{0}$ é verdadeira")

# exibe a tabela de dados
knitr::kable(
  cross.table.erros,
  align = "c",
  format = ifelse(knitr::is_html_output(), "html", "latex"),
  booktabs = TRUE,
  linesep = "",
  escape = FALSE
) %>%
  kableExtra::kable_styling(
    latex_options = c("basic"),
    bootstrap_options = c("basic", "hover", "condensed", "responsive"),
    full_width = ifelse(knitr::is_html_output(), T, T),
    position = "center"
  ) %>%
  kableExtra::row_spec(0, bold = TRUE, extra_css = "border-top: 1px solid; border-bottom: 1px solid") %>%
  kableExtra::column_spec(1, bold = TRUE) %>%
  kableExtra::row_spec(dim(cross.table.erros)[1], extra_css = "border-bottom: 1px solid")
```

<br>

```{r grafico-erro-tipo-I-II, echo = FALSE, warning = FALSE, message = FALSE, appendix = TRUE, fig.align = 'center', layout='Blank', ph=officer::ph_location_fullsize(), results = "asis", fig.fullwidth = TRUE, fig.cap = "Representação gráfica dos erros tipo I e tipo II em um teste de hipótese (bicaudal)."}
# Parâmetros
mu0 <- 0
mu1 <- 1
sigma <- 1
alpha <- 0.05
z_crit <- stats::qnorm(1 - alpha, mean = mu0, sd = sigma)

# Dados principais
x <- base::seq(mu0 - 4 * sigma, mu1 + 4 * sigma, length.out = 1000)

dens_df <- dplyr::tibble(
  x = x,
  dens_H0 = stats::dnorm(x, mean = mu0, sd = sigma),
  dens_H1 = stats::dnorm(x, mean = mu1, sd = sigma)
)

# Dados das regiões de erro
area_alpha <- dplyr::filter(dens_df, x >= z_crit) %>%
  dplyr::mutate(erro = "Erro Tipo I (α)", y = dens_H0)

area_beta <- dplyr::filter(dens_df, x <= z_crit) %>%
  dplyr::mutate(erro = "Erro Tipo II (β)", y = dens_H1)

areas_df <- dplyr::bind_rows(area_alpha, area_beta)

# Gráfico
plot_base <- ggplot2::ggplot() +
  # Áreas de erro com legenda
  ggplot2::geom_area(data = areas_df,
                     ggplot2::aes(x = x, y = y, fill = erro),
                     alpha = 0.3) +
  # Curvas H0 e H1
  ggplot2::geom_line(data = dens_df,
                     ggplot2::aes(x = x, y = dens_H0, color = "H0"),
                     linewidth = 1.2) +
  ggplot2::geom_line(data = dens_df,
                     ggplot2::aes(x = x, y = dens_H1, color = "H1"),
                     linewidth = 1.2) +
  # Linhas verticais
  ggplot2::geom_vline(
    xintercept = z_crit,
    linetype = "dashed",
    color = "black",
    linewidth = 1
  ) +
  ggplot2::geom_vline(
    xintercept = mu0,
    linetype = "dotted",
    color = "blue",
    linewidth = 1
  ) +
  ggplot2::geom_vline(
    xintercept = mu1,
    linetype = "dotted",
    color = "red",
    linewidth = 1
  ) +
  # Anotações matemáticas
  ggplot2::annotate(
    "text",
    x = z_crit + 0.1,
    y = 0.2,
    label = "z[alpha]",
    parse = TRUE,
    hjust = 0,
    color = "black"
  ) +
  ggplot2::annotate(
    "text",
    x = mu0,
    y = 0.3,
    label = "mu[0]",
    parse = TRUE,
    hjust = -0.1,
    color = "blue"
  ) +
  ggplot2::annotate(
    "text",
    x = mu1,
    y = 0.3,
    label = "mu[1]",
    parse = TRUE,
    hjust = -0.1,
    color = "red"
  ) +
  ggplot2::annotate(
    "text",
    x = z_crit + 0.1,
    y = 0.1,
    label = "alpha",
    parse = TRUE,
    hjust = 0,
    color = "blue"
  ) +
  ggplot2::annotate(
    "text",
    x = z_crit - 0.4,
    y = 0.05,
    label = "beta",
    parse = TRUE,
    hjust = 0,
    color = "red"
  ) +
  # Títulos e legendas
  ggplot2::labs(
    title = "Erros tipo I (α) e II (β)",
    x = "Efeito",
    y = "Densidade",
    color = "Distribuições",
    fill = NULL  # Remove título da legenda de preenchimento
  ) +
  # Escalas de cores
  ggplot2::scale_color_manual(
    values = c("H0" = "blue", "H1" = "red"),
    labels = c(expression(H[0]), expression(H[1]))
  ) +
  ggplot2::scale_fill_manual(values = c(
    "Erro Tipo I (α)" = "blue",
    "Erro Tipo II (β)" = "red"
  )) +
  ggplot2::theme_minimal(base_size = 14) +
  ggplot2::theme(legend.position = "bottom")

# Exibir gráfico
plot_base
```

<br>

```{r erro-tipo-I, echo = FALSE, warning = FALSE, message = FALSE, appendix = TRUE, fig.align = 'center', layout='Blank', ph=officer::ph_location_fullsize(), results = "asis", fig.cap = "Erro tipo I: Distribuição dos p-valores em 100 testes de hipótese de amostras aleatórias de tamanho 30. A linha vermelha pontilhada indica o nível de significância estatística de 0,05.", fig.width=15, fig.height=4, out.width="100%"}
# Reprodutibilidade
set.seed(42)

# Parâmetros da simulação
n_tests <- 100  # Número de testes
n_samples <- 30  # Tamanho da amostra em cada teste

# Simular 100 testes com amostras de 30 elementos
p_values <- numeric(n_tests)  # Vetor para armazenar os p-valores

for (i in 1:n_tests) {
  # Gerar uma amostra aleatória de uma distribuição normal
  sample_data <- rnorm(n_samples)
  
  # Realizar um teste t para a média da amostra (teste bilateral)
  test_result <- t.test(sample_data)
  
  # Armazenar o p-valor
  p_values[i] <- test_result$p.value
}

# Contar quantos p-valores são menores que 0,05
p_less_than_0_05 <- sum(p_values < 0.05)

# Criar gráfico de distribuição dos p-valores
ggplot2::ggplot(data.frame(p_values), ggplot2::aes(x = p_values)) +
  ggplot2::geom_histogram(binwidth = 0.01, fill = "lightblue", color = "black", alpha = 0.7) +
  ggplot2::geom_vline(xintercept = 0.05, color = "red", linetype = "dashed", size = 1) +
  ggplot2::annotate("text", x = 0.06, y = 15, label = "p < 0,05", color = "red", size = 5) +
  ggplot2::theme_minimal() +
  ggplot2::labs(
    title = expression("Distribuição dos p-valores com H"[0]*" verdadeira"),
    subtitle = paste("Número de testes com p < 0,05 (erro tipo I):", p_less_than_0_05, "de", n_tests, "\n"),
    x = "P-valor",
    y = "Frequência") +
  ggplot2::theme(axis.text = ggplot2::element_text(size = 12),
        axis.title = ggplot2::element_text(size = 14)) +
  ggplot2::scale_x_continuous(
  limits = c(0, 1),
  breaks = seq(0, 1, by = 0.25)
)
```

<br>

```{r erro-tipo-II, echo = FALSE, warning = FALSE, message = FALSE, appendix = TRUE, fig.align = 'center', layout='Blank', ph=officer::ph_location_fullsize(), results = "asis", fig.cap = "Erro tipo II: Distribuição dos p-valores em 100 testes de hipótese de amostras aleatórias de tamanho 10. A linha vermelha pontilhada indica o nível de significância estatística de 0,05.", fig.width=15, fig.height=4, out.width="100%"}
# Reprodutibilidade
set.seed(42)

# Parâmetros da simulação
n_tests <- 100
n_samples <- 34  # Ajustado para obter ~80% de poder (20% de erro tipo II)
true_mean <- 0.5  # H₀ é falsa: média real ≠ 0

# Vetor para armazenar p-valores
p_values <- numeric(n_tests)

for (i in 1:n_tests) {
  # Gerar amostra de uma normal com média ≠ 0
  sample_data <- rnorm(n_samples, mean = true_mean, sd = 1)
  
  # Teste t contra H₀: mu = 0
  test_result <- t.test(sample_data, mu = 0)
  
  # Armazenar p-valor
  p_values[i] <- test_result$p.value
}

# Contar quantos testes NÃO rejeitaram H₀ (erro tipo II)
p_greater_than_0_05 <- sum(p_values > 0.05)
erro_tipo_II_percentual <- round(p_greater_than_0_05 / n_tests * 100)

# Gráfico
ggplot2::ggplot(data.frame(p_values), ggplot2::aes(x = p_values)) +
  ggplot2::geom_histogram(binwidth = 0.01, fill = "lightcoral", color = "black", alpha = 0.7) +
  ggplot2::geom_vline(xintercept = 0.05, color = "red", linetype = "dashed", size = 1) +
  ggplot2::annotate("text", x = 0.25, y = 15,
                    label = paste0("Erro tipo II (p > 0,05): ", erro_tipo_II_percentual, "%"),
                    color = "red", size = 5) +
  ggplot2::theme_minimal() +
  ggplot2::labs(
    title = expression("Distribuição dos p-valores com H"[0]*" falsa"),
    subtitle = paste("Número de testes com p > 0,05 (erro tipo II):", p_greater_than_0_05, "de", n_tests, "\n"),
    x = "P-valor",
    y = "Frequência"
  ) +
  ggplot2::theme(axis.text = ggplot2::element_text(size = 12),
                 axis.title = ggplot2::element_text(size = 14)) +
  ggplot2::scale_x_continuous(
  limits = c(0, 1),
  breaks = seq(0, 1, by = 0.25)
)
```

<br>

### O que são erros Tipo S e Tipo M?

-   Erro Tipo S (do inglês *sign*) significa a identificação errônea da direção --- positiva ou negativa --- do efeito observado.[@gelman2014; @lu2018]

<br>

```{r grafico-erro-tipo-S, echo = FALSE, warning = FALSE, message = FALSE, appendix = TRUE, fig.align = 'center', layout='Blank', ph=officer::ph_location_fullsize(), results = "asis", fig.fullwidth = TRUE, tab.cap = "Tabela de erro tipo S de inferência estatística."}
# Cria uma tabela de erros tipo S
cross.table.erros <-
  matrix(
    c(
      'Decisão correta',
      'Decisão incorreta (erro tipo S)',
      'Decisão incorreta (erro tipo S)',
      'Decisão correta'
    ),
    nrow = 2,
    ncol = 2,
    byrow = FALSE
  )
rownames(cross.table.erros) <-
  c("Sinal positivo", "Sinal negativo")
colnames(cross.table.erros) <-
  c("Sinal positivo", "Sinal negativo")

# exibe a tabela de dados
knitr::kable(
  cross.table.erros,
  align = "c",
  format = ifelse(knitr::is_html_output(), "html", "latex"),
  booktabs = TRUE,
  linesep = "",
  escape = FALSE
) %>%
  kableExtra::kable_styling(
    latex_options = c("basic"),
    bootstrap_options = c("basic", "hover", "condensed", "responsive"),
    full_width = ifelse(knitr::is_html_output(), T, T),
    position = "center"
  ) %>%
  kableExtra::row_spec(0, bold = TRUE, extra_css = "border-top: 1px solid; border-bottom: 1px solid") %>%
  kableExtra::column_spec(1, bold = TRUE) %>%
  kableExtra::row_spec(dim(cross.table.erros)[1], extra_css = "border-bottom: 1px solid")
```

<br>

```{r grafico-erro-tipo-S-bicaudal, echo = FALSE, warning = FALSE, message = FALSE, appendix = TRUE, fig.align = 'center', layout='Blank', ph=officer::ph_location_fullsize(), results = "asis", fig.fullwidth = TRUE, fig.cap = "Representação gráfica do erro tipo S (sinal) em um teste de hipótese (bicaudal)."}
# Reprodutibilidade
set.seed(123)

# Parâmetros
mu0 <- 0
mu1 <- 0.2
sigma <- 1
alpha <- 0.05
n <- 30
se <- sigma / sqrt(n)

# Simula erro tipo-S
repeat {
  obs_mean <- rnorm(1, mean = mu1, sd = se)
  z <- (obs_mean - mu0) / se
  if (abs(z) > qnorm(1 - alpha / 2) && obs_mean < 0)
    break
}

# Dados
x <- seq(-1, 1, length.out = 1000)
dens_H0 <- dnorm(x, mean = mu0, sd = se)
dens_H1 <- dnorm(x, mean = mu1, sd = se)
dens_estimado <- dnorm(x, mean = obs_mean, sd = se)

dados <- data.frame(
  x = x,
  H0 = dens_H0,
  H1 = dens_H1,
  Estimado = dens_estimado
)

# Picos
pico_H1 <- dnorm(mu1, mean = mu1, sd = se)
pico_estimado <- dnorm(obs_mean, mean = obs_mean, sd = se)

# Limite superior do eixo y
y_lim_sup <- max(pico_H1, pico_estimado) + 0.15

plot_base <- ggplot2::ggplot(dados, ggplot2::aes(x = x)) +
  # Curvas
  ggplot2::geom_line(ggplot2::aes(y = H0, color = "H0"), size = 1) +
  ggplot2::geom_line(ggplot2::aes(y = H1, color = "H1"), size = 1) +
  ggplot2::geom_line(ggplot2::aes(y = Estimado, color = "Estimado"),
                     size = 1, linetype = "solid") +
  # Linhas principais
  ggplot2::geom_vline(xintercept = mu0, linetype = "dotted", color = "blue") +
  ggplot2::geom_vline(xintercept = mu1, linetype = "dotted", color = "red") +
  # Labels de médias (CORRIGIDO: usar string + parse=TRUE)
  ggplot2::annotate(
    "text",
    x = mu0,
    y = max(dens_H0) * 0.95,
    label = "mu[0]",
    color = "blue",
    hjust = -0.1,
    parse = TRUE
  ) +
  ggplot2::annotate(
    "text",
    x = mu1,
    y = max(dens_H1) * 0.95,
    label = "mu[1]",
    color = "red",
    hjust = -0.1,
    parse = TRUE
  ) +
  # Seta "efeito real" no pico
  ggplot2::annotate(
    "segment",
    x = mu1, xend = mu1,
    y = y_lim_sup, yend = pico_H1,
    arrow = ggplot2::arrow(length = grid::unit(0.2, "cm")),
    color = "red"
  ) +
  ggplot2::annotate(
    "text",
    x = mu1, y = y_lim_sup + 0.05,
    label = "Real (+)", color = "red", hjust = 0.5
  ) +
  # Seta "efeito estimado" no pico
  ggplot2::annotate(
    "segment",
    x = obs_mean, xend = obs_mean,
    y = y_lim_sup, yend = pico_estimado,
    arrow = ggplot2::arrow(length = grid::unit(0.2, "cm")),
    color = "darkgreen"
  ) +
  ggplot2::annotate(
    "text",
    x = obs_mean, y = y_lim_sup + 0.05,
    label = "Estimado (-)", color = "darkgreen", hjust = 0.5
  ) +
  ggplot2::scale_color_manual(
    name = "Densidades",
    values = c("H0" = "blue", "H1" = "red", "Estimado" = "darkgreen")
  ) +
  ggplot2::labs(
    title = "Erro Tipo-S: Sinal Incorreto",
    x = "Efeito estimado", y = "Densidade"
  ) +
  ggplot2::coord_cartesian(xlim = c(-1, 1), ylim = c(0, y_lim_sup + 0.03)) +
  ggplot2::theme_minimal() +
  ggplot2::theme(legend.position = "none")

plot_base
```

<br>

-   Erro Tipo M (do inglês *magnitude*) significa a identificação errônea --- em geral, exagerada --- da magnitude do efeito observado.[@gelman2014; @lu2018]

<br>

```{r tabela-erro-tipo-M, echo = FALSE, warning = FALSE, message = FALSE, appendix = TRUE, fig.align = 'center', layout='Blank', ph=officer::ph_location_fullsize(), results = "asis", fig.fullwidth = TRUE, tab.cap = "Tabela de erro tipo M de inferência estatística."}
# Cria uma tabela de erros tipo M
cross.table.erros <-
  matrix(
    c(
      'Decisão correta',
      'Decisão incorreta (erro tipo M)',
      'Decisão incorreta (erro tipo M)',
      'Decisão correta'
    ),
    nrow = 2,
    ncol = 2,
    byrow = FALSE
  )
rownames(cross.table.erros) <-
  c("Magnitude alta", "Magnitude baixa")
colnames(cross.table.erros) <-
  c("Magnitude alta", "Magnitude baixa")

# exibe a tabela de dados
knitr::kable(
  cross.table.erros,
  align = "c",
  format = ifelse(knitr::is_html_output(), "html", "latex"),
  booktabs = TRUE,
  linesep = "",
  escape = FALSE
) %>%
  kableExtra::kable_styling(
    latex_options = c("basic"),
    bootstrap_options = c("basic", "hover", "condensed", "responsive"),
    full_width = ifelse(knitr::is_html_output(), T, T),
    position = "center"
  ) %>%
  kableExtra::row_spec(0, bold = TRUE, extra_css = "border-top: 1px solid; border-bottom: 1px solid") %>%
  kableExtra::column_spec(1, bold = TRUE) %>%
  kableExtra::row_spec(dim(cross.table.erros)[1], extra_css = "border-bottom: 1px solid")
```

<br>

```{r grafico-erro-tipo-M, echo = FALSE, warning = FALSE, message = FALSE, appendix = TRUE, fig.align = 'center', layout='Blank', ph=officer::ph_location_fullsize(), results = "asis", fig.fullwidth = TRUE, fig.cap = "Representação gráfica do erro tipo M (magnitude) em um teste de hipótese (bicaudal)."}
# Reprodutibilidade
set.seed(123)

# Parâmetros
mu0 <- 0
mu1 <- 0.2
sigma <- 1
alpha <- 0.05
n <- 30
se <- sigma / sqrt(n)

# Simula um efeito superestimado (erro tipo-M)
repeat {
  obs_mean <- rnorm(1, mean = mu1, sd = se)
  z <- (obs_mean - mu0) / se
  if (abs(z) > qnorm(1 - alpha / 2) && obs_mean > mu1)
    break
}

# Densidades para visualização
x <- seq(-1, 1, length.out = 1000)
dens_H0 <- dnorm(x, mean = mu0, sd = se)
dens_H1 <- dnorm(x, mean = mu1, sd = se)
dens_estimado <- dnorm(x, mean = obs_mean, sd = se)

# Picos das curvas
pico_H1 <- dnorm(mu1, mean = mu1, sd = se)
pico_estimado <- dnorm(obs_mean, mean = obs_mean, sd = se)

# Limite superior do eixo y
y_lim_sup <- max(pico_H1, pico_estimado) + 0.15

# Dados para o gráfico
dados <- data.frame(
  x = x,
  H0 = dens_H0,
  H1 = dens_H1,
  Estimado = dens_estimado
)

# Gráfico
plot_base <- ggplot2::ggplot(dados, ggplot2::aes(x = x)) +
  ggplot2::geom_line(ggplot2::aes(y = H0, color = "H0"), size = 1) +
  ggplot2::geom_line(ggplot2::aes(y = H1, color = "H1"), size = 1) +
  ggplot2::geom_line(ggplot2::aes(y = Estimado, color = "Estimado"), size = 1) +
  ggplot2::geom_vline(xintercept = mu0, linetype = "dotted", color = "blue") +
  ggplot2::geom_vline(xintercept = mu1, linetype = "dotted", color = "red") +

  # >>> CORREÇÃO AQUI: usar strings + parse=TRUE
  ggplot2::annotate(
    "text",
    x = mu0, y = max(dens_H0) * 0.95,
    label = "mu[0]", color = "blue", hjust = -0.1, parse = TRUE
  ) +
  ggplot2::annotate(
    "text",
    x = mu1, y = max(dens_H1) * 0.95,
    label = "mu[1]", color = "red", hjust = -0.1, parse = TRUE
  ) +

  # Setas e texto
  ggplot2::annotate(
    "segment",
    x = mu1, xend = mu1,
    y = y_lim_sup, yend = pico_H1,
    arrow = ggplot2::arrow(length = grid::unit(0.2, "cm")),
    color = "red"
  ) +
  ggplot2::annotate(
    "text",
    x = mu1, y = y_lim_sup + 0.05,
    label = "Real (+)", color = "red", hjust = 0.5
  ) +
  ggplot2::annotate(
    "segment",
    x = obs_mean, xend = obs_mean,
    y = y_lim_sup, yend = pico_estimado,
    arrow = ggplot2::arrow(length = grid::unit(0.2, "cm")),
    color = "darkgreen"
  ) +
  ggplot2::annotate(
    "text",
    x = obs_mean, y = y_lim_sup + 0.05,
    label = "Estimado (++)", color = "darkgreen", hjust = 0.5
  ) +
  ggplot2::scale_color_manual(
    name = "Densidades",
    values = c("H0" = "blue", "H1" = "red", "Estimado" = "darkgreen")
  ) +
  ggplot2::labs(
    title = "Erro Tipo-M: Superestimação da Magnitude",
    x = "Efeito estimado", y = "Densidade"
  ) +
  ggplot2::coord_cartesian(xlim = c(-1, 1), ylim = c(0, y_lim_sup + 0.03)) +
  ggplot2::theme_minimal() +
  ggplot2::theme(legend.position = "none")

plot_base
```

<br>

```{r, echo=FALSE, warning=FALSE, results='asis', eval=knitr::is_html_output()}
cat(readLines("citation.html"), sep = "\n")
```

<br>
