```{=openxml}
<w:p>
  <w:r>
    <w:br w:type="page"/>
  </w:r>
</w:p>
```

# **Associação** {#associacao}

<br>

## Teste de Qui-quadrado ($\chi^2$)

<br>

```{r qui-quadrado, include = TRUE, echo = FALSE, warning = FALSE, message = FALSE, appendix = TRUE, fig.align = 'center', layout='Blank', ph=officer::ph_location_fullsize(), results = "asis", fig.fullwidth = TRUE}
library(dplyr)

# Reprodutibilidade
base::set.seed(1234)

n <- 100L
trial <-
  tibble::tibble(
    Tratamento = base::factor(
      x = base::sample(c("A","B"), size = n, replace = TRUE, prob = c(0.5, 0.5)),
      levels = c("A","B")
    )
  ) %>%
  dplyr::mutate(
    p_resp = dplyr::if_else(Tratamento == "A", 0.7, 0.4),
    y      = stats::rbinom(n = n, size = 1L, prob = p_resp),
    Resposta = base::factor(
      x = dplyr::if_else(y == 1L, "Respondeu", "Não respondeu"),
      levels = c("Respondeu","Não respondeu")
    )
  ) %>%
  dplyr::select(Tratamento, Resposta)

tbl_no_yates <-
  trial %>%
  gtsummary::tbl_cross(
    row = Tratamento,
    col = Resposta,
    statistic = "{n} ({p}%)",
    digits = 0,
    percent = "cell",
    margin = c("row","column"),
    missing = "no",
    margin_text = "Total"
  ) %>%
  gtsummary::add_p(
    test = "chisq.test",
    test.args = list(correct = FALSE),
    pvalue_fun = ~ gtsummary::style_pvalue(.x, digits = 3)
  ) %>%
  gtsummary::modify_header(p.value = "**P-valor**") %>%
  gtsummary::bold_labels() %>%
  gtsummary::modify_caption("Teste Qui-quadrado (sem correção de Yates)") %>%
  gtsummary::as_gt() %>%
  gt::tab_source_note(
    paste0("Tamanho do efeito (Cramér's V): ", round(rstatix::cramer_v(trial$Tratamento, trial$Resposta), 3))
  )

tbl_no_yates
```

<br>

```{r qui-quadrado-yates, include = TRUE, echo = FALSE, warning = FALSE, message = FALSE, appendix = TRUE, fig.align = 'center', layout='Blank', ph=officer::ph_location_fullsize(), results = "asis", fig.fullwidth = TRUE}
library(dplyr)

# Reprodutibilidade
base::set.seed(1234)

n <- 100L
trial <-
  tibble::tibble(
    Tratamento = base::factor(
      x = base::sample(c("A","B"), size = n, replace = TRUE, prob = c(0.5, 0.5)),
      levels = c("A","B")
    )
  ) %>%
  dplyr::mutate(
    p_resp = dplyr::if_else(Tratamento == "A", 0.7, 0.4),
    y      = stats::rbinom(n = n, size = 1L, prob = p_resp),
    Resposta = base::factor(
      x = dplyr::if_else(y == 1L, "Respondeu", "Não respondeu"),
      levels = c("Respondeu","Não respondeu")
    )
  ) %>%
  dplyr::select(Tratamento, Resposta)

tbl_yates <-
  trial %>%
  gtsummary::tbl_cross(
    row = Tratamento,
    col = Resposta,
    statistic = "{n} ({p}%)",
    digits = 0,
    percent = "cell",
    margin = c("row","column"),
    missing = "no",
    margin_text = "Total"
  ) %>%
  gtsummary::add_p(
    test = "chisq.test",
    test.args = list(correct = TRUE),
    pvalue_fun = ~ gtsummary::style_pvalue(.x, digits = 3)
  ) %>%
  gtsummary::modify_header(p.value = "**P-valor**") %>%
  gtsummary::bold_labels() %>%
  gtsummary::modify_caption("Teste Qui-quadrado (com correção de Yates)") %>%
  gtsummary::as_gt() %>%
  gt::tab_source_note(
    paste0("Tamanho do efeito (Cramér's V): ", round(rstatix::cramer_v(trial$Tratamento, trial$Resposta), 3))
  )

tbl_yates
```

<br>

## Teste exato (condicional) de Fisher

<br>

```{r fisher, include = TRUE, echo = FALSE, warning = FALSE, message = FALSE, appendix = TRUE, fig.align = 'center', layout='Blank', ph=officer::ph_location_fullsize(), results = "asis", fig.fullwidth = TRUE}
# Reprodutibilidade
base::set.seed(1234)

n <- 100L
trial <-
  tibble::tibble(
    Tratamento = base::factor(
      x = base::sample(c("A","B"), size = n, replace = TRUE, prob = c(0.5, 0.5)),
      levels = c("A","B")
    )
  ) %>%
  dplyr::mutate(
    p_resp = dplyr::if_else(Tratamento == "A", 0.7, 0.4),
    y      = stats::rbinom(n = n, size = 1L, prob = p_resp),
    Resposta = base::factor(
      x = dplyr::if_else(y == 1L, "Respondeu", "Não respondeu"),
      levels = c("Respondeu","Não respondeu")
    )
  ) %>%
  dplyr::select(Tratamento, Resposta)

tbl_fisher <-
  trial %>%
  gtsummary::tbl_cross(
    row = Tratamento,
    col = Resposta,
    statistic = "{n} ({p}%)",
    digits = 0,
    percent = "cell",
    margin = c("row","column"),
    missing = "no",
    margin_text = "Total"
  ) %>%
  gtsummary::add_p(
    test = "fisher.test",
    pvalue_fun = ~ gtsummary::style_pvalue(.x, digits = 3)
  ) %>%
  gtsummary::modify_header(p.value = "**P-valor**") %>%
  gtsummary::bold_labels() %>%
  gtsummary::modify_caption("Teste exato de Fisher") %>%
  gtsummary::as_gt() %>%
  gt::tab_source_note(
    paste0("Tamanho do efeito (Cramér's V): ", round(rstatix::cramer_v(trial$Tratamento, trial$Resposta), 3))
  )

tbl_fisher
```

<br>

## Teste de Fisher-Freeman-Halton (assintótico)

<br>

```{r fisher-freeman-halton, include = TRUE, echo = FALSE, warning = FALSE, message = FALSE, appendix = TRUE, fig.align = 'center', layout='Blank', ph=officer::ph_location_fullsize(), results = "asis", fig.fullwidth = TRUE}
# Reprodutibilidade
base::set.seed(1234)

# Tabela de contingência 3 × 3
# Algumas frequências são pequenas, tornando o exemplo adequado
# para ilustrar uma extensão do teste de Fisher para tabelas r × c.
tab_ffh <-
  base::matrix(
    data = c(
      18,  7,  3,
       9, 14,  6,
       4,  8, 17
    ),
    nrow = 3L,
    byrow = TRUE,
    dimnames = base::list(
      Tratamento = c("A", "B", "C"),
      Resposta = c(
        "Melhora",
        "Sem alteração",
        "Piora"
      )
    )
  )

# Teste de Fisher–Freeman–Halton assintótico
ffh_res <-
  contingencytables::FisherFreemanHalton_asymptotic_test_rxc(
    tab_ffh
  )

# Extrair os resultados
ffh_p  <- base::as.numeric(ffh_res$Pvalue)
ffh_T  <- base::as.numeric(ffh_res$T)
ffh_df <- base::as.numeric(ffh_res$df)

# Formatação do p-valor
ffh_p_txt <-
  dplyr::case_when(
    ffh_p < 0.001 ~ "<0.001",
    TRUE ~ base::sprintf("%.3f", ffh_p)
  )

# Tamanho do efeito: V de Cramér
ffh_cramer <-
  effectsize::cramers_v(
    tab_ffh,
    ci = 0.95
  )

cramer_est  <- base::as.numeric(ffh_cramer$Cramers_v)
cramer_low  <- base::as.numeric(ffh_cramer$CI_low)
cramer_high <- base::as.numeric(ffh_cramer$CI_high)

# Transformar a tabela agregada em dados individuais
dados_ffh <-
  base::as.data.frame.table(
    tab_ffh,
    responseName = "Frequencia"
  ) %>%
  tibble::as_tibble() %>%
  tidyr::uncount(
    weights = Frequencia
  ) %>%
  dplyr::mutate(
    Tratamento = base::factor(
      Tratamento,
      levels = c("A", "B", "C")
    ),
    Resposta = base::factor(
      Resposta,
      levels = c(
        "Melhora",
        "Sem alteração",
        "Piora"
      )
    )
  )

# Tabela de contingência
tbl_ffh <-
  dados_ffh %>%
  gtsummary::tbl_cross(
    row = Tratamento,
    col = Resposta,
    statistic = "{n} ({p}%)",
    digits = 0,
    percent = "row",
    margin = c("row", "column"),
    missing = "no",
    margin_text = "Total"
  ) %>%
  gtsummary::bold_labels() %>%
  gtsummary::modify_caption(
    "Teste de Fisher–Freeman–Halton assintótico"
  ) %>%
  gtsummary::as_gt() %>%
  gt::tab_source_note(
    base::paste0(
      "Fisher–Freeman–Halton: T = ",
      base::round(ffh_T, 3),
      "; gl = ",
      ffh_df,
      "; p = ",
      ffh_p_txt,
      "."
    )
  ) %>%
  gt::tab_source_note(
    base::paste0(
      "Tamanho do efeito: V de Cramér = ",
      base::round(cramer_est, 3),
      " (IC95%: ",
      base::round(cramer_low, 3),
      " a ",
      base::round(cramer_high, 3),
      ")."
    )
  ) %>%
  gt::tab_source_note(
    "O procedimento empregado é a versão assintótica do teste de Fisher–Freeman–Halton para tabelas r × c."
  )

tbl_ffh
```

<br>

## Teste exato (incondicional) de Barnard

<br>

```{r barnard, include = TRUE, echo = FALSE, warning = FALSE, message = FALSE, appendix = TRUE, fig.align = 'center', layout='Blank', ph=officer::ph_location_fullsize(), results = "asis", fig.fullwidth = TRUE}
# Reprodutibilidade
set.seed(1234)

# Dados simulados
n <- 100L

trial <-
  tibble::tibble(
    Tratamento = factor(
      sample(
        c("A", "B"),
        size = n,
        replace = TRUE,
        prob = c(0.5, 0.5)
      ),
      levels = c("A", "B")
    )
  ) %>%
  dplyr::mutate(
    p_resp = dplyr::if_else(
      Tratamento == "A",
      0.7,
      0.4
    ),

    y = rbinom(
      n = n,
      size = 1,
      prob = p_resp
    ),

    Resposta = factor(
      dplyr::if_else(
        y == 1,
        "Respondeu",
        "Não respondeu"
      ),
      levels = c(
        "Respondeu",
        "Não respondeu"
      )
    )
  ) %>%
  dplyr::select(
    Tratamento,
    Resposta
  )

# Tabela 2x2
tab <- table(
  trial$Tratamento,
  trial$Resposta
)

# Teste Exato de Barnard
invisible(capture.output(barnard_res <-
                           Barnard::barnard.test(
                             n1 = tab[1, 1],
                             n2 = tab[1, 2],
                             n3 = tab[2, 1],
                             n4 = tab[2, 2]
                           )
          )
)

# p-valor escalar
barnard_p <-
  as.numeric(
    barnard_res$p.value[1]
  )

# Tamanho do efeito
cramer_v <-
  rstatix::cramer_v(
    trial$Tratamento,
    trial$Resposta
  )

# gtsummary table
tbl_barnard <-
  trial %>%
  gtsummary::tbl_cross(
    row = Tratamento,
    col = Resposta,
    statistic = "{n} ({p}%)",
    digits = 0,
    percent = "cell",
    margin = c("row", "column"),
    missing = "no",
    margin_text = "Total"
  ) %>%

  # adicionar coluna manualmente
  gtsummary::modify_table_body(
    ~ .x %>%
      dplyr::mutate(
        p.value = dplyr::case_when(
          row_type == "label" ~
            gtsummary::style_pvalue(
              barnard_p,
              digits = 3
            ),
          TRUE ~ ""
        )
      )
  ) %>%
  gtsummary::modify_header(
    p.value ~ "**P-valor**"
  ) %>%
  gtsummary::bold_labels() %>%
  gtsummary::modify_caption(
    "Teste Exato de Barnard"
  ) %>%
  gtsummary::as_gt() %>%
  gt::tab_source_note(
    source_note =
      paste0(
        "Tamanho do efeito (Cramér's V): ",
        round(cramer_v, 3)
      )
  )

tbl_barnard
```

<br>

## Teste de McNemar

<br>

```{r mcnemar, include = TRUE, echo = FALSE, warning = FALSE, message = FALSE, appendix = TRUE, fig.align = 'center', layout='Blank', ph=officer::ph_location_fullsize(), results = "asis", fig.fullwidth = TRUE}
# McNemar (2x2 pareado) — exibir p no rodapé da tabela
# ----------------------------------------------------
base::set.seed(1234)

# Simular dados binários pré/pós pareados
n <- 100L
dados_mcnemar <-
  tibble::tibble(
    id  = 1:n,
    Pre = stats::rbinom(n, 1, 0.55)
  ) %>%
  dplyr::mutate(
    p_pos = dplyr::if_else(Pre == 1L, 0.70, 0.40),
    Pos   = stats::rbinom(n, 1, p_pos),
    Pre   = base::factor(dplyr::if_else(Pre==1L,"Sim","Não"), levels=c("Sim","Não")),
    Pos   = base::factor(dplyr::if_else(Pos==1L,"Sim","Não"), levels=c("Sim","Não"))
  )

# Tabela cruzada com tbl_cross
tab_cross <-
  gtsummary::tbl_cross(
    data      = dados_mcnemar,
    row       = Pre,
    col       = Pos,
    percent   = "cell",
    digits    = 0,
    statistic = "{n} ({p}%)",
    margin    = c("row","column"),
    margin_text = "Total"
  ) %>%
  gtsummary::bold_labels() %>%
  gtsummary::modify_caption("Teste de McNemar (sem correção de Yates)")

# McNemar (p único para a tabela)
tab_pp <- base::table(dados_mcnemar$Pre, dados_mcnemar$Pos)
mc     <- stats::mcnemar.test(tab_pp, correct = FALSE)
p_txt  <- if (mc$p.value < 0.001) "<0.001" else sprintf("%.3f", mc$p.value)

# Converter para gt e acrescentar o rodapé com o p
tab_cross %>%
  gtsummary::as_gt() %>%
  gt::tab_source_note(
    paste0(
      "McNemar χ² = ", round(unname(mc$statistic), 3),
      "; gl = 1; p = ", p_txt
    )
  )
```

<br>

```{r mcnemar-yates, include = TRUE, echo = FALSE, warning = FALSE, message = FALSE, appendix = TRUE, fig.align = 'center', layout='Blank', ph=officer::ph_location_fullsize(), results = "asis", fig.fullwidth = TRUE}
# Reprodutibilidade
set.seed(1234)

# Simular dados binários pré/pós pareados
n <- 100L
dados_mcnemar <-
  tibble::tibble(
    id  = 1:n,
    Pre = stats::rbinom(n, 1, 0.55)
  ) %>%
  dplyr::mutate(
    p_pos = dplyr::if_else(Pre == 1L, 0.70, 0.40),
    Pos   = stats::rbinom(n, 1, p_pos),
    Pre   = base::factor(dplyr::if_else(Pre==1L,"Sim","Não"), levels=c("Sim","Não")),
    Pos   = base::factor(dplyr::if_else(Pos==1L,"Sim","Não"), levels=c("Sim","Não"))
  )

# Tabela cruzada com tbl_cross
tab_cross <-
  gtsummary::tbl_cross(
    data      = dados_mcnemar,
    row       = Pre,
    col       = Pos,
    percent   = "cell",
    digits    = 0,
    statistic = "{n} ({p}%)",
    margin    = c("row","column"),
    margin_text = "Total"
  ) %>%
  gtsummary::bold_labels() %>%
  gtsummary::modify_caption("Teste de McNemar (com correção de Yates)")

# McNemar (p único para a tabela)
tab_pp <- base::table(dados_mcnemar$Pre, dados_mcnemar$Pos)
mc     <- stats::mcnemar.test(tab_pp, correct = TRUE)
p_txt  <- if (mc$p.value < 0.001) "<0.001" else sprintf("%.3f", mc$p.value)

# Converter para gt e acrescentar o rodapé com o p
tab_cross %>%
  gtsummary::as_gt() %>%
  gt::tab_source_note(
    paste0(
      "McNemar χ² = ", round(unname(mc$statistic), 3),
      "; gl = 1; p = ", p_txt
    )
  )
```

<br>

## Teste de Cochran ($Q$)

<br>

```{r cochran-q, include = TRUE, echo = FALSE, warning = FALSE, message = FALSE, appendix = TRUE, fig.align = 'center', layout='Blank', ph=officer::ph_location_fullsize(), results = "asis", fig.fullwidth = TRUE}
# Reprodutibilidade
base::set.seed(1234)

m <- 80L
df_q <-
  tibble::tibble(
    id = 1:m,
    T1 = stats::rbinom(m, 1, 0.50),
    T2 = stats::rbinom(m, 1, 0.60),
    T3 = stats::rbinom(m, 1, 0.72)
  )

# Longo com rótulos em vez de 0/1
df_long <-
  tidyr::pivot_longer(df_q, -id, names_to="Tempo", values_to="Resposta") %>%
  dplyr::mutate(
    Tempo    = factor(Tempo, levels=c("T1","T2","T3")),
    Resposta = factor(dplyr::if_else(Resposta==1,"Positivo","Negativo"),
                      levels=c("Positivo","Negativo"))
  )

# Cochran’s Q
q_res <- rstatix::cochran_qtest(df_long, Resposta ~ Tempo | id)

# Tabela resumo
tbl_q <-
  gtsummary::tbl_cross(
    data      = df_long,
    row       = Tempo,
    col       = Resposta,
    percent   = "cell",
    digits    = 0,
    statistic = "{n} ({p}%)",
    margin    = "row"
  ) %>%
  gtsummary::modify_caption("Teste Q de Cochran") %>%
  gtsummary::as_gt() %>%
  gt::tab_source_note(
    paste0(
      "Cochran Q χ²(", q_res$df, ") = ", round(q_res$statistic,3),
      ", p = ", ifelse(q_res$p < 0.001, "<0.001", sprintf('%.3f', q_res$p))
    )
  )

tbl_q
```

<br>

## Teste de Cochran–Armitage

<br>

```{r cochran-armitage, include = TRUE, echo = FALSE, warning = FALSE, message = FALSE, appendix = TRUE, fig.align = 'center', layout='Blank', ph=officer::ph_location_fullsize(), results = "asis", fig.fullwidth = TRUE}
# Reprodutibilidade
base::set.seed(1234)

# Exemplo: 3 doses (ordem natural)
grupos   <- c("Baixa","Média","Alta")
total    <- c(60, 60, 60)
sucesso  <- c(22, 30, 41)

# Teste de tendência
trend <- stats::prop.trend.test(x = sucesso, n = total, score = 1:3)

# Tabela agregada
dados_trend <-
  tibble::tibble(
    Grupo     = grupos,
    Sucessos  = sucesso,
    Total     = total
  ) %>%
  dplyr::mutate(Proporcao = Sucessos/Total)

# Converter para formato adequado ao tbl_cross:
# duas categorias em 'Status' (Sucesso/Fracasso) + coluna de pesos 'n'
dados_trend_tbl <-
  dados_trend %>%
  dplyr::mutate(Fracassos = Total - Sucessos) %>%
  tidyr::pivot_longer(
    cols = c(Sucessos, Fracassos),
    names_to = "Status_raw",
    values_to = "n"
  ) %>%
  dplyr::mutate(
    Status = dplyr::recode(
      Status_raw,
      Sucessos = "Sucesso",
      Fracassos = "Fracasso"
    ),
    Status = base::factor(
      Status,
      levels = c("Sucesso", "Fracasso")
    ),
    Grupo = base::factor(
      Grupo,
      levels = c("Baixa", "Média", "Alta")
    )
  ) %>%
  dplyr::select(Grupo, Status, n) %>%
  tidyr::uncount(weights = n)

# Tabela cruzada com pesos
tbl_trend <-
  gtsummary::tbl_cross(
    data      = dados_trend_tbl,
    row       = Grupo,
    col       = Status,
    percent   = "row",
    digits    = 0,
    statistic = "{n} ({p}%)",
    margin    = "row"
  ) %>%
  gtsummary::modify_caption("Teste de Cochran–Armitage") %>%
  gtsummary::bold_labels() %>%
  gtsummary::as_gt() %>%
  gt::tab_source_note(
    paste0(
      "χ²(", trend$parameter, ") = ", round(trend$statistic, 3),
      "; p = ", ifelse(trend$p.value < 0.001, "<0.001", sprintf('%.3f', trend$p.value))
    )
  )

tbl_trend
```

<br>

## Coeficiente de Phi ($\phi$)

<br>

```{r phi, include = TRUE, echo = FALSE, warning = FALSE, message = FALSE, appendix = TRUE, fig.align = 'center', layout='Blank', ph=officer::ph_location_fullsize(), results = "asis", fig.fullwidth = TRUE}
# Reprodutibilidade
set.seed(1234)

n <- 150L

dados <-
  tibble::tibble(
    X = stats::rbinom(n, 1, 0.50)
  ) %>%
  dplyr::mutate(
    prob_Y = dplyr::if_else(X == 1, 0.70, 0.35),
    Y = stats::rbinom(n, 1, prob_Y)
  ) %>%
  dplyr::select(X, Y)

resultado <- correlation::correlation(
  dados,
  method = "pearson"
)

tbl_phi <-
  resultado %>%
  dplyr::mutate(
    `IC 95%` = sprintf("[%.3f, %.3f]", CI_low, CI_high),
    p = dplyr::if_else(
      p < 0.001,
      "<0.001",
      sprintf("%.3f", p)
    )
  ) %>%
  dplyr::select(
    Parameter1,
    Parameter2,
    r,
    `IC 95%`,
    p
  ) %>%
  dplyr::rename(
    Variável_1 = Parameter1,
    Variável_2 = Parameter2,
    Correlação = r
  ) %>%
  gt::gt() %>%
  gt::fmt_number(
    columns = Correlação,
    decimals = 3
  ) %>%
  gt::cols_label(
    Variável_1 = "Variável 1",
    Variável_2 = "Variável 2",
    Correlação = "φ",
    `IC 95%` = "IC 95%",
    p = "P-valor"
  ) %>%
  gt::tab_caption(
    "Correlação φ"
  ) %>%
  gt::tab_source_note(
    "IC = intervalo de confiança de 95%."
  )

tbl_phi
```

<br>

## Coeficiente de Cramér ($V$)

<br>

```{r cramers-v, include = TRUE, echo = FALSE, warning = FALSE, message = FALSE, appendix = TRUE, fig.align = 'center', layout='Blank', ph=officer::ph_location_fullsize(), results = "asis", fig.fullwidth = TRUE}
library(dplyr)

# Reprodutibilidade
set.seed(1234)

n <- 150L

Sexo <-
  sample(
    c("Feminino", "Masculino"),
    n,
    replace = TRUE
  )

Escolaridade <-
  ifelse(
    Sexo == "Feminino",
    sample(
      c("Fundamental", "Médio", "Superior"),
      n,
      replace = TRUE,
      prob = c(0.20, 0.40, 0.40)
    ),
    sample(
      c("Fundamental", "Médio", "Superior"),
      n,
      replace = TRUE,
      prob = c(0.45, 0.35, 0.20)
    )
  ) |>
  factor(
    levels = c("Fundamental", "Médio", "Superior")
  )

dados <-
  tibble::tibble(
    Sexo = factor(Sexo),
    Escolaridade = Escolaridade
  )

tab <-
  table(
    dados$Sexo,
    dados$Escolaridade
  )

resultado <-
  effectsize::cramers_v(tab)

teste <-
  chisq.test(tab)

tbl_cramer <-
  tibble::tibble(
    Variável_1 = "X",
    Variável_2 = "Y",
    Correlação = resultado$Cramers_v,
    `IC 95%` = sprintf(
      "[%.3f, %.3f]",
      resultado$CI_low,
      resultado$CI_high
    ),
    `P-valor` = ifelse(
      teste$p.value < 0.001,
      "<0.001",
      sprintf("%.3f", teste$p.value)
    )
  ) %>%
  gt::gt() %>%
  gt::fmt_number(
    columns = Correlação,
    decimals = 3
  ) %>%
  gt::cols_label(
    Variável_1 = "Variável 1",
    Variável_2 = "Variável 2",
    Correlação = "V de Cramér",
    `IC 95%` = "IC 95%",
    `P-valor` = "P-valor"
  ) %>%
  gt::tab_caption(
    "Coeficiente V de Cramér"
  ) %>%
  gt::tab_source_note(
    "IC = intervalo de confiança de 95%. O P-valor foi obtido pelo teste do qui-quadrado de independência."
  )

tbl_cramer
```

<br>

::: {.infobox .Rlogo data-latex="{images/Rlogo}"}
O pacote *effectsize*[@effectsize] fornece a função `cramers_v` para calcular o coeficiente V de Cramér.
:::

<br>

## Razão de chances ($OR$) e risco relativo ($RR$)

<br>

```{r or-rr, include = TRUE, echo = FALSE, warning = FALSE, message = FALSE, appendix = TRUE, fig.align = 'center', layout='Blank', ph=officer::ph_location_fullsize(), results = "asis", fig.fullwidth = TRUE}
library(dplyr)

# Reprodutibilidade
set.seed(1234)

# 2x2 tabela agregada
tab2x2 <- tibble::tibble(
  Tratamento = rep(c("A","B"), each=2),
  Resposta   = rep(c("Sim","Não"), times=2),
  n = c(72,28, 55,45)
)

library(dplyr)
library(tidyr)

tab_expanded <-
  tab2x2 %>%
  tidyr::uncount(n)

tbl_assoc <-
  gtsummary::tbl_cross(
    data    = tab_expanded,
    row     = Tratamento,
    col     = Resposta,
    percent = "row",
    digits  = 0,
    statistic = "{n} ({p}%)"
  ) %>%
  gtsummary::add_p(
    test = "chisq.test",
    test.args = list(correct = FALSE)
  ) %>%
  gtsummary::modify_caption("Medidas de associação; teste do qui-quadrado sem correção de Yates") %>%
  gtsummary::bold_labels()

# ---- calcular OR e RR manualmente ----
m <- matrix(c(72,28,55,45), nrow = 2, byrow = TRUE,
            dimnames = list(Tratamento=c("A","B"), Resposta=c("Sim","Não")))

or_res <- epitools::oddsratio.wald(m, correction = FALSE)
rr_res <- epitools::riskratio.wald(m, correction = FALSE)

# extrair valores
or_est <- round(or_res$measure[2,1], 2)
or_low <- round(or_res$measure[2,2], 2)
or_high<- round(or_res$measure[2,3], 2)
rr_est <- round(rr_res$measure[2,1], 2)
rr_low <- round(rr_res$measure[2,2], 2)
rr_high<- round(rr_res$measure[2,3], 2)

nota_assoc <- paste0(
  "OR = ", or_est, " [", or_low, ", ", or_high, "]; ",
  "RR = ", rr_est, " [", rr_low, ", ", rr_high, "]. "
)

# ---- exibir ----
tbl_assoc %>%
  gtsummary::as_gt() %>%
  gt::tab_source_note(nota_assoc)
```

<br>

```{r or-rr-yates, include = TRUE, echo = FALSE, warning = FALSE, message = FALSE, appendix = TRUE, fig.align = 'center', layout='Blank', ph=officer::ph_location_fullsize(), results = "asis", fig.fullwidth = TRUE}
library(dplyr)

# Reprodutibilidade
set.seed(1234)

# 2x2 tabela agregada
tab2x2 <- tibble::tibble(
  Tratamento = rep(c("A","B"), each=2),
  Resposta   = rep(c("Sim","Não"), times=2),
  n = c(72,28, 55,45)
)

library(dplyr)
library(tidyr)

tab_expanded <-
  tab2x2 %>%
  tidyr::uncount(n)

tbl_assoc <-
  gtsummary::tbl_cross(
    data    = tab_expanded,
    row     = Tratamento,
    col     = Resposta,
    percent = "row",
    digits  = 0,
    statistic = "{n} ({p}%)"
  ) %>%
  gtsummary::add_p(
    test = "chisq.test",
    test.args = list(correct = TRUE)
  ) %>%
  gtsummary::modify_caption("Medidas de associação; teste do qui-quadrado com correção de Yates") %>%
  gtsummary::bold_labels()

# ---- calcular OR e RR manualmente ----
m <- matrix(c(72,28,55,45), nrow = 2, byrow = TRUE,
            dimnames = list(Tratamento=c("A","B"), Resposta=c("Sim","Não")))

or_res <- epitools::oddsratio.wald(m, correction = TRUE)
rr_res <- epitools::riskratio.wald(m, correction = TRUE)

# extrair valores
or_est <- round(or_res$measure[2,1], 2)
or_low <- round(or_res$measure[2,2], 2)
or_high<- round(or_res$measure[2,3], 2)
rr_est <- round(rr_res$measure[2,1], 2)
rr_low <- round(rr_res$measure[2,2], 2)
rr_high<- round(rr_res$measure[2,3], 2)

nota_assoc <- paste0(
  "OR = ", or_est, " [", or_low, ", ", or_high, "]; ",
  "RR = ", rr_est, " [", rr_low, ", ", rr_high, "]. "
)

# ---- exibir ----
tbl_assoc %>%
  gtsummary::as_gt() %>%
  gt::tab_source_note(nota_assoc)
```

<br>

```{r, echo=FALSE, warning=FALSE, results='asis', eval=knitr::is_html_output()}
cat(readLines("citation.html"), sep = "\n")
```

<br>
