# **Concordância e confiabilidade** {#analise-concordancia-confiabilidade}

<br>

## Problemas de pesquisa {#problemas}

<br>

### Quais problemas de pesquisa são investigados com estudos de concordância e confiabilidade?

-   Quão reprodutíveis são as mensurações?[@altman1983]

-   Os diferentes métodos medem a mesma coisa em média?[@altman1983]

-   Existe viés entre as medidas de diferentes métodos (isto é, medem a mesma coisa em média)?[@altman1983]

-   Um método pode substituir o outro?[@altman1983]

<br>

### Quais fontes de variabilidade são comumente investigadas?

-   Intra/Entre sujeitos.[@altman1983]

-   Intra/Entre repetições.[@altman1983]

-   Intra/Entre observadores.[@altman1983]

<br>

## Concordância {#concordancia}

<br>

### O que é concordância?

-   .[REF]

<br>

### Quais métodos são adequados para análise de concordância de variáveis dicotômicas?

-   Coeficiente de Cohen $\kappa$: mede a concordância corrigida pelo acaso.[@scott1955; @cohen1960]

```{r crosstable-kappa-2x2, echo = FALSE, warning = FALSE, message = FALSE, fig.align = 'center', results = "asis"}

cross.table.kappa <-
  matrix(
    c(
      '$a$', '$c$', '$e=a+c$',
      '$b$', '$d$', '$f=b+d$',
      '$g=a+b$', '$h=c+d$', '$N=a+b+c+d$'
    ),
    nrow = 3,
    ncol = 3,
    byrow = FALSE
  )
rownames(cross.table.kappa) <-
  c("Teste positivo", "Teste negativo", "Total")
colnames(cross.table.kappa) <-
  c("Teste positivo", "Teste negativo", "Total")

# exibe a tabela de dados
kableExtra::kable(
  cross.table.kappa,
  align = "c",
  format = ifelse(knitr::is_html_output(), "html", "latex"),
  booktabs = TRUE,
  linesep = "",
  escape = FALSE,
  caption = "Tabela de confusão 2x2 para análise de concordância de testes e variáveis dicotômicas."
) %>%
  kableExtra::kable_styling(
    latex_options = c("basic"),
    bootstrap_options = c("basic", "hover", "condensed", "responsive"),
    full_width = ifelse(knitr::is_html_output(), T, T),
    position = "center"
  ) %>%
  kableExtra::row_spec(0,
                       bold = TRUE,
                       extra_css = "border-top: 1px solid; border-bottom: 1px solid") %>%
  kableExtra::row_spec(dim(cross.table.kappa)[1],
                       extra_css = "border-bottom: 1px solid")
```

<br>

-   Coeficiente de correlação tetracórica $r_{tet}$.[@i.mathe1901; @banerjee1999]

<br>

::: {.infobox .Rlogo data-latex="{images/Rlogo}"}
O pacote *psych*[@psych] fornece a função [*tetrachoric*](https://www.rdocumentation.org/packages/psych/versions/2.3.6/topics/tetrachoric) para calcular o coeficiente de correlação tetracórica ($r_{tet}$).
:::

<br>

### Quais métodos não são adequados para análise de concordância de variáveis dicotômicas?

-   Concordância absoluta $C_{A}$ - quantidade de casos em que examinadores concordam - não é recomendada porque não corrige a estimativa para possíveis concordâncias ao acaso.[@banerjee1999]

-   Concordância percentual $C_{\%}$ - proporção de casos em que examinadores concordam pela quantidade total de casos - não é recomendada porque não corrige a estimativa para possíveis concordâncias ao acaso.[@banerjee1999]

-   Qui-quadrado $\chi^2$ a partir da tabela de contigência não é recomendado porque tal teste analisa associação.[@banerjee1999]

-   A família de coeficientes de Cohen $\kappa$ não é adequada para analisar concordância quando as variáveis são aparentemente (e não originalmente) dicotômicas.[@banerjee1999]

<br>

### Quais métodos são adequados para análise de concordância de variáveis categóricas?

-   Coeficiente de Cohen $\kappa$: mede a concordância corrigida pelo acaso.[@scott1955; @cohen1960]

-   Coeficiente de Cohen ponderado $\kappa_{w}$: mede a concordância corrigida pelo acaso.[@scott1955; @cohen1960]

```{r crosstable-kappa-3x3, echo = FALSE, warning = FALSE, message = FALSE, fig.align = 'center', results = "asis"}

cross.table.kappa <-
  matrix(
    c(
      '$a$', '$d$', '$g$', '$j=a+d+g$',
      '$b$', '$e$', '$h$', '$k=b+e+h$',
      '$c$', '$f$', '$i$', '$l=c+f+i$',
      '$j=a+b+c$', '$k=d+e+f$', '$l=g+h+i$', '$N=a+b+c+d+e+f+g+h+i$'
    ),
    nrow = 4,
    ncol = 4,
    byrow = FALSE
  )
rownames(cross.table.kappa) <-
  c("Grave", "Moderado", "Leve", "Total")
colnames(cross.table.kappa) <-
  c("Grave", "Moderado", "Leve", "Total")

# exibe a tabela de dados
kableExtra::kable(
  cross.table.kappa,
  align = "c",
  format = ifelse(knitr::is_html_output(), "html", "latex"),
  booktabs = TRUE,
  linesep = "",
  escape = FALSE,
  caption = "Tabela de confusão 3x3 para análise de concordância de testes e variáveis dicotômicas."
) %>%
  kableExtra::kable_styling(
    latex_options = c("basic"),
    bootstrap_options = c("basic", "hover", "condensed", "responsive"),
    full_width = ifelse(knitr::is_html_output(), T, T),
    position = "center"
  ) %>%
  kableExtra::row_spec(0,
                       bold = TRUE,
                       extra_css = "border-top: 1px solid; border-bottom: 1px solid") %>%
  kableExtra::row_spec(dim(cross.table.kappa)[1],
                       extra_css = "border-bottom: 1px solid")
```

<br>

-   Coeficiente de correlação policórica $r_{pol}$.[@banerjee1999]

<br>

::: {.infobox .Rlogo data-latex="{images/Rlogo}"}
O pacote *psych*[@psych] fornece a função [*tetrachoric*](https://www.rdocumentation.org/packages/psych/versions/2.3.6/topics/tetrachoric) para calcular o coeficiente de correlação policórica ($r_{pol}$).
:::

<br>

### Quais métodos são adequados para análise de concordância de variáveis categóricas e contínuas?

-   Coeficiente de correlação bisserial $r_{s}$.[@banerjee1999]

<br>

::: {.infobox .Rlogo data-latex="{images/Rlogo}"}
O pacote *psych*[@psych] fornece a função [*tetrachoric*](https://www.rdocumentation.org/packages/psych/versions/2.3.6/topics/tetrachoric) para calcular o coeficiente de correlação bisserial ($r_{s}$).
:::

<br>

### Quais métodos são adequados para análise de concordância de variáveis ordinais?

-   Coeficiente de Cohen ponderado $\kappa_{w}$: mede a concordância corrigida pelo acaso.[@scott1955; @cohen1960]

<br>

### Quais métodos são adequados para análise de concordância de variáveis contínuas?

-   Gráfico de dispersão com a reta de regressão.[@altman1983]

-   Gráfico de limites de concordância (média dos testes vs. diferença entre testes) com a reta de regressão do viés e respectivo intervalo de confiança.[@altman1983]

<br>

### Quais métodos não são adequados para análise de concordância de variáveis contínuas?

-   Comparação de médias: dois métodos apresentarem médias similares - isto é, 'sem diferença estatística' após um teste inferencial de hipótese nula $H_{0}:\mu_{1} = \mu_{2}$ - não informa sobre a concordância deles. Métodos com maior erro de medida tendem a ter menos chance de rejeição da hipótese nula.[@altman1983]

-   Correlação bivariada: o coeficiente de correlação dependente tanto da variação entre indivíduos (isto é, entre os valores verdadeiros) quanto da variação intraindividual (isto é, erro de medida). Se a variância dos erros de medida de ambos os métodos não for pequena comparadas à variância dos valores verdadeiros, o tamanho do efeito da correlação será pequeno mesmo que os métodos possuam boa concordância.[@altman1983]

-   Regressão linear: o teste da hipótese nula da inclinação da reta de regressão ($H_{0}:\beta = 0$) é equivalente a testar a correlação bivariada ($H_{0}:\rho = 0$).[@altman1983]

<br>

### Quais métodos são adequados para modelagem de concordância?

-   Modelo log-linear.[@banerjee1999]

<br>

## Confiabilidade {#confiabilidade}

<br>

### O que é confiabilidade?

-   .[REF]

<br>

### Quais métodos são adequados para análise de confiabilidade?

-   .[REF]

<br>
