```{=openxml}
<w:p>
  <w:r>
    <w:br w:type="page"/>
  </w:r>
</w:p>
```

# **Correlação** {#correlacao}

<br>

## Coeficiente de correlação de Pearson ($r$) \@ref(eq:pearson).[@khamis2008; @allison2022]

<br>

\begin{equation}
(\#eq:pearson)
r = \dfrac{n \sum{x_i y_i} - \sum{x_i} \sum{y_i}}{\sqrt{\left[n \sum{x_i^2} - (\sum{x_i})^2\right]\left[n \sum{y_i^2} - (\sum{y_i})^2\right]}}
\end{equation}

<br>

```{r correlacao, echo = FALSE, warning = FALSE, message = FALSE, appendix = TRUE, fig.align = 'center', layout='Blank', ph=officer::ph_location_fullsize(), results = "asis", fig.fullwidth = TRUE, fig.cap = "Exemplo de diferentes forças e direção de correlação entre duas variáveis X e Y."}
# Generate data with given correlation
generate_data <- function(n, rho) {
  Sigma <- base::matrix(c(1, rho, rho, 1), ncol = 2)
  MASS::mvrnorm(n = n, mu = c(0, 0), Sigma = Sigma)
}

# Reproducibility
base::set.seed(123)
n <- 100

# Define correlation matrix for 25 panels (5x5), center = 0
rho_mat <- base::matrix(c(
  -0.99, -0.95, -0.90, -0.85, -0.80,
  -0.70, -0.60, -0.50, -0.40, -0.30,
  -0.20, -0.10,  0.00,  0.10,  0.20,
   0.30,  0.40,  0.50,  0.60,  0.70,
   0.80,  0.85,  0.90,  0.95,  0.99
), nrow = 5, byrow = TRUE)

# Build dataframe
layout_df <- base::do.call(base::rbind,
  base::lapply(base::seq_len(base::nrow(rho_mat)), function(r) {
    base::do.call(base::rbind,
      base::lapply(base::seq_len(base::ncol(rho_mat)), function(c) {
        rho <- rho_mat[r, c]
        m <- generate_data(n, rho)
        base::data.frame(
          x = m[,1],
          y = m[,2],
          rho = rho,
          row = base::factor(r, levels = 1:5),
          col = base::factor(c, levels = 1:5),
          label = base::sprintf("r = %.2f", rho)
        )
      })
    )
  })
)

# Plot
ggplot2::ggplot(layout_df, ggplot2::aes(x = x, y = y)) +
  ggplot2::geom_point(alpha = 0.7) +
  ggplot2::geom_smooth(method = "lm", se = FALSE, color = "gray40") +
  ggplot2::facet_grid(rows = ggplot2::vars(row), cols = ggplot2::vars(col), drop = FALSE) +
  ggplot2::labs(x = "X", y = "Y") +
  ggplot2::theme_minimal() +
  ggplot2::theme(
    strip.text        = ggplot2::element_blank(),
    panel.grid.major  = ggplot2::element_blank(),
    panel.grid.minor  = ggplot2::element_blank(),
    axis.line         = ggplot2::element_line(color = "black"),
    aspect.ratio      = 1,
    panel.spacing     = grid::unit(0.35, "lines"),
    plot.margin       = ggplot2::margin(10, 5, 10, 5)
  ) +
  ggplot2::geom_text(
    data = stats::aggregate(cbind(x, y) ~ label + row + col, layout_df, function(z) NA)[, c("label","row","col")],
    inherit.aes = FALSE,
    ggplot2::aes(x = -Inf, y = Inf, label = label),
    hjust = -0.05, vjust = 1.1
  )
```

<br>

::: {.infobox .Rlogo data-latex="{images/Rlogo}"}
O pacote *stats*[@stats] fornece a função [*cor.test*](https://www.rdocumentation.org/packages/stats/versions/3.6.2/topics/cor.test) para calcular o coeficiente de correlação de Pearson ($r$).
:::

<br>

::: {.infobox .Rlogo data-latex="{images/Rlogo}"}
O pacote *correlation*[@correlation] do projeto *easystats*[@easystats] fornece a função [*correlation*](https://cloud.r-project.org/web/packages/correlation/index.html) para calcular o coeficiente de correlação de Pearson ($r$).
:::

<br>

::: {.infobox .Rlogo data-latex="{images/Rlogo}"}
O pacote *psychmeta*[@psychmeta] fornece a função [*correct_r_coarseness*](https://www.rdocumentation.org/packages/psychmeta/versions/2.7.0/topics/correct_r_coarseness) para calcular o coeficiente de correlação desatenuado ($r_{x'y'}$).
:::

<br>

::: {.infobox .Rlogo data-latex="{images/Rlogo}"}
O pacote *psychmeta*[@psychmeta] fornece a função [*correct_r*](https://www.rdocumentation.org/packages/psychmeta/versions/2.7.0/topics/correct_r) para calcular o coeficiente de correlação em escala restrita e/ou com erro de mensuração ($r_{x'y'}$).
:::

<br>

## Coeficiente de correlação ponto-bisserial ($r_{s}$) \@ref(eq:biserial).[@khamis2008]

<br>

\begin{equation}
(\#eq:biserial)
r_{s} = \dfrac{M_{1} - M_{0}}{s_{y}} \sqrt{\dfrac{n_{1}n_{0}}{n^2}}
\end{equation}

<br>

```{r}

```

<br>

::: {.infobox .Rlogo data-latex="{images/Rlogo}"}
O pacote *stats*[@stats] fornece a função [*cor.test*](https://www.rdocumentation.org/packages/stats/versions/3.6.2/topics/cor.test) para calcular o coeficiente de correlação ponto-bisserial ($r_{s}$).
:::

<br>

::: {.infobox .Rlogo data-latex="{images/Rlogo}"}
O pacote *correlation*[@correlation] do projeto *easystats*[@easystats] fornece a função [*correlation*](https://cloud.r-project.org/web/packages/correlation/index.html) para calcular o coeficiente de correlação ponto-bisserial ($r_{s}$).
:::

<br>

## Coeficiente de correlação de Spearman ($\rho$) \@ref(eq:spearman).[@khamis2008; @allison2022]

<br>

\begin{equation}
(\#eq:spearman)
\rho = 1 - \dfrac{6 \Sigma d_{i}^2}{n(n^2 - 1)}
\end{equation}

<br>

```{r}

```

<br>

::: {.infobox .Rlogo data-latex="{images/Rlogo}"}
O pacote *stats*[@stats] fornece a função [*cor.test*](https://www.rdocumentation.org/packages/stats/versions/3.6.2/topics/cor.test) para calcular o coeficiente de correlação de Spearman ($\rho$).
:::

<br>

::: {.infobox .Rlogo data-latex="{images/Rlogo}"}
O pacote *correlation*[@correlation] do projeto *easystats*[@easystats] fornece a função [*correlation*](https://cloud.r-project.org/web/packages/correlation/index.html) para calcular o coeficiente de correlação de Spearman ($\rho$).
:::

<br>

## Coeficiente de Kendall ($\tau$) \@ref(eq:kendall).[@khamis2008; @allison2022]

<br>

\begin{equation}
(\#eq:kendall)
\tau = \dfrac{(n_{c} - n_{d})}{\dfrac{1}{2}n(n-1)}
\end{equation}

<br>

```{r}

```

<br>

::: {.infobox .Rlogo data-latex="{images/Rlogo}"}
O pacote *stats*[@stats] fornece a função [*cor.test*](https://www.rdocumentation.org/packages/stats/versions/3.6.2/topics/cor.test) para calcular o coeficiente Kendall $\tau$.
:::

<br>

::: {.infobox .Rlogo data-latex="{images/Rlogo}"}
O pacote *correlation*[@correlation] do projeto *easystats*[@easystats] fornece a função [*correlation*](https://cloud.r-project.org/web/packages/correlation/index.html) para calcular o coeficiente coeficiente Kendall $\tau$.
:::

<br>

## Coeficiente de Cramér ($V$) \@ref(eq:cramer).[@REF]

<br>

\begin{equation}
(\#eq:cramer)
V = \sqrt{\dfrac{\chi^2/n}{\min(k-1, r-1)}}
\end{equation}

<br>

```{r}

```

<br>

## Coeficiente de Sheperd ($\phi$)  \@ref(eq:sheperd).[@REF]

<br>

\begin{equation}
(\#eq:sheperd)
\phi = \sqrt{\dfrac{\chi^2}{n}}
\end{equation}

<br>

```{r}

```

<br>

::: {.infobox .Rlogo data-latex="{images/Rlogo}"}
O pacote *correlation*[@correlation] do projeto *easystats*[@easystats] fornece a função [*correlation*](https://cloud.r-project.org/web/packages/correlation/index.html) para calcular o coeficiente coeficiente Sheperd $\phi$.
:::

<br>

::: {.infobox .Rlogo data-latex="{images/Rlogo}"}
O pacote *corrplot*[@corrplot] fornece a função [*cor.mtest*](https://www.rdocumentation.org/packages/corrplot/versions/0.92/topics/cor.mtest) para calcular os P-valores e intervalos de confiança da matriz de correlação.
:::

<br>

::: {.infobox .Rlogo data-latex="{images/Rlogo}"}
O pacote *corrplot*[@corrplot] fornece a função [*corrplot*](https://www.rdocumentation.org/packages/corrplot/versions/0.92/topics/corrplot) para visualização da matriz de correlação.
:::

<br>

## Coeficiente de correlação tetracórica $r_{tet}$.[@i.mathe1901; @banerjee1999]

<br>

::: {.infobox .Rlogo data-latex="{images/Rlogo}"}
O pacote *psych*[@psych] fornece a função [*tetrachoric*](https://www.rdocumentation.org/packages/psych/versions/2.3.6/topics/tetrachoric) para calcular o coeficiente de correlação tetracórica ($r_{tet}$).
:::

<br>

## Coeficiente de correlação policórica $r_{pol}$.[@banerjee1999]

<br>

::: {.infobox .Rlogo data-latex="{images/Rlogo}"}
O pacote *psych*[@psych] fornece a função [*tetrachoric*](https://www.rdocumentation.org/packages/psych/versions/2.3.6/topics/tetrachoric) para calcular o coeficiente de correlação policórica ($r_{pol}$).
:::

<br>

## Coeficiente de correlação ponto-bisserial $r_{pb}$.

<br>

## Coeficiente de correlação bisserial $r_{s}$.[@banerjee1999]

<br>

::: {.infobox .Rlogo data-latex="{images/Rlogo}"}
O pacote *psych*[@psych] fornece a função [*tetrachoric*](https://www.rdocumentation.org/packages/psych/versions/2.3.6/topics/tetrachoric) para calcular o coeficiente de correlação bisserial ($r_{s}$).
:::

<br>

```{r, echo=FALSE, warning=FALSE, results='asis', eval=knitr::is_html_output()}
cat(readLines("citation.html"), sep = "\n")
```

<br>
