# **Correlação** {#analise-inferencial-correlacao-cap}

<br>

## Análise inferencial de correlação {#analise-correlacao}

<br>

### O que é covariância?

-   .[REF]

<br>

### O que é correlação?

-   .[REF]

<br>

### Qual é a interpretação das medidas de correlação?

-   Os valores de correlação estão no intervalo $[-1; 1]$.[@khamis2008; @barkan2015; @allison2022]

-   Valores de correlação positivos representam uma relação direta entre as variáveis, tal que valores maiores de uma variável estão associados a valores maiores de outra variável.[@khamis2008; @allison2022]

-   Valores de correlação negativos representam uma relação indireta (ou inversa) entre as variáveis, tal que valores maiores (menores) de uma variável estão associados a valores maiores (menores) de outra variável.[@khamis2008; @allison2022]

-   Valores de correlação próximos de $0$ representam a inexistência de relação entre as variáveis.[@khamis2008; @allison2022]

<br>

### Quais precauções devem ser tomadas na interpretação de medidas de correlação?

-   Tamanhos de efeito grande (ou qualquer outro) não representam necessariamente uma relação causa-efeito entre as variáveis.[@khamis2008]

-   Tamanhos de efeito grande (ou qualquer outro) não representam necessariamente uma relação de concordância ou confiabilidade entre as variáveis.[@khamis2008]

-   Uma escala de medição grosseira (isto é, com representação agregada do constructo na coleta de dados) pode subestimar o tamanho do efeito da correlação $r$ em de cerca de 13% e do coeficiente de determinação $R^2$ de cerca de 30%.[@aguinis2008] Neste caso, a correlação desatenuada $r_{x'y'}$ pode ser calculada pela equação \@ref(eq:r-corrected), utilizando a correlação observada $r_{xy}$ e os fatores de correção $r_{xx'}$ e $r_{yy'}$ para o número de intervalos nas variáveis X e Y, respectivamennte:[@aguinis2008]

```{=tex}
\begin{equation}
(\#eq:r-corrected)
r_{x'y'} = \dfrac{r_{xy}}{r_{xx'}r_{yy'}}
\end{equation}
```
<br>

::: {.infobox .Rlogo data-latex="{images/Rlogo}"}
O pacote *psychmeta*[@psychmeta] fornece a função [*correct_r_coarseness*](https://www.rdocumentation.org/packages/psychmeta/versions/2.6.5/topics/correct_r_coarseness) para calcular o coeficiente de correlação desatenuado ($r_{x'y'}$).
:::

<br>

- Os coeficientes de correlação possuem suposições que, se violadas, podem levar a interpretações equivocadas. Nestes cenários, visualizar os dados e as relações entre as variáveis pode contribuir com a interpretação e utilidade dos coeficientes de correlação.[@anscombe1973]

-   O *quarteto de Anscombe* é um conjunto de quatro bancos de dados bivariados que possuem a mesma média, variância, correlação e regressão linear (até a 2a casa decimal), mas que são visualmente diferentes e, assim, demonstram a importância da análise gráfica da correlação.[@anscombe1973]

<br>

```{r anscombe-data, echo = FALSE, warning = FALSE, message = FALSE, fig.align = 'center', results = "asis", fig.fullwidth = TRUE}
library(dplyr)
anscombe.dt <- datasets::anscombe
anscombe.dt$ID <- seq(1, dim(anscombe.dt)[1])
anscombe.dt <- anscombe.dt[c(9, 1:8)]

# exibe a tabela de dados
kableExtra::kable(
    anscombe.dt,
    align = "c",
    format = ifelse(knitr::is_html_output(), "html", "latex"),
    booktabs = TRUE,
    linesep = "",
    escape = FALSE,
    caption = "Quarteto de Anscombe."
) %>%
    kableExtra::kable_styling(
        latex_options = c("basic"),
        bootstrap_options = c("basic", "hover", "condensed", "responsive"),
        full_width = ifelse(knitr::is_html_output(), T, T),
        position = "center"
    ) %>%
    kableExtra::row_spec(0,
                         bold = TRUE,
                         extra_css = "border-top: 1px solid; border-bottom: 1px solid") %>%
    kableExtra::column_spec(1, bold = TRUE) %>%
    kableExtra::row_spec(dim(anscombe.dt)[1],
                         extra_css = "border-bottom: 1px solid")

anscombe.dt <- anscombe.dt %>% dplyr::select(-ID)

cat('<br>')
cat('<br>')

# exibe a tabela descritiva
anscombe.summ <- data.frame(
    "Quarteto 1" = c(NA, NA, NA, NA, NA, NA, NA, NA),
    "Quarteto 2" = c(NA, NA, NA, NA, NA, NA, NA, NA),
    "Quarteto 3" = c(NA, NA, NA, NA, NA, NA, NA, NA),
    "Quarteto 4" = c(NA, NA, NA, NA, NA, NA, NA, NA)
)
ff <- y ~ x
mods <- setNames(as.list(1:4), paste0("lm", 1:4))
for (i in 1:4) {
    ff[2:3] <- lapply(paste0(c("y", "x"), i), as.name)
    mods[[i]] <- lmi <- lm(ff, data = anscombe.dt)
    # observacoes
    anscombe.summ[1, i] <- dim(anscombe.dt)[1]
    # media x,y
    anscombe.summ[2, i] <- mean(anscombe.dt[, paste0("x", i)])
    anscombe.summ[3, i] <- mean(anscombe.dt[, paste0("y", i)])
    # variancia x,y
    anscombe.summ[4, i] <- var(anscombe.dt[, paste0("x", i)])
    anscombe.summ[5, i] <- var(anscombe.dt[, paste0("y", i)])
    # correlacao
    anscombe.summ[6, i] <-
        cor(anscombe.dt[, paste0("x", i)], anscombe.dt[, paste0("y", i)])
    # coeficiente angular
    anscombe.summ[7, i] <- coef(lmi)[2]
    # coeficiente linear
    anscombe.summ[8, i] <- coef(lmi)[1]
    # coeficiente de determinacao
    anscombe.summ[9, i] <- summary(lmi)$r.squared
}
rownames(anscombe.summ) <-
    c(
        "Observações",
        "Média x",
        "Média y",
        "Variância x",
        "Variância y",
        "Correlação",
        "Coeficiente angular",
        "Coeficiente linear",
        "Coeficiente de determinação"
    )
anscombe.summ <- round(anscombe.summ, 2)

# exibe a tabela de dados
kableExtra::kable(
    anscombe.summ,
    align = "c",
    format = ifelse(knitr::is_html_output(), "html", "latex"),
    booktabs = TRUE,
    linesep = "",
    escape = FALSE,
    caption = "Análise descritiva do Quarteto de Anscombe demostrando os conjuntos de dados bivariados com parâmetros quase idênticos."
) %>%
    kableExtra::kable_styling(
        latex_options = c("basic"),
        bootstrap_options = c("basic", "hover", "condensed", "responsive"),
        full_width = ifelse(knitr::is_html_output(), T, T),
        position = "center"
    ) %>%
    kableExtra::row_spec(0,
                         bold = TRUE,
                         extra_css = "border-top: 1px solid; border-bottom: 1px solid") %>%
    kableExtra::column_spec(1, bold = TRUE) %>%
    kableExtra::row_spec(dim(anscombe.summ)[1],
                         extra_css = "border-bottom: 1px solid")
```

<br>

```{r anscombe-plot, echo = FALSE, warning = FALSE, message = FALSE, fig.align = 'center', results = "asis", fig.fullwidth = TRUE, fig.cap = "Gráfico de dispersão do Quarteto de Anscombe para representação gráfica de conjuntos de dados bivariados com parâmetros quase idênticos e relações muito distintas."}
library(dplyr)
anscombe.dt <- datasets::anscombe
anscombe.dt$ID <- seq(1, dim(anscombe.dt)[1])

# exibe o gráfico
datLong <- data.frame(
    group  = paste0("Quarteto ",  rep(1:4, each = 11)),
    x = unlist(anscombe.dt[, c(1:4)]),
    y = unlist(anscombe.dt[, c(5:8)])
)
rownames(datLong) <- NULL
ggplot2::ggplot(data = datLong,
                mapping = ggplot2::aes(x = x, y = y, group = group)) +
    ggplot2::geom_point(fill = "black") +
    ggplot2::geom_smooth(
        method = "lm",
        se = FALSE,
        fullrange = TRUE,
        colour = "grey"
    ) +
    ggplot2::facet_wrap( ~ group) +
    ggplot2::theme(
        panel.background = ggplot2::element_blank(),
        panel.grid.major = ggplot2::element_blank(),
        panel.grid.minor = ggplot2::element_blank(),
        axis.line = ggplot2::element_line(colour = "black")
    ) +
    ggplot2::theme(legend.key = ggplot2::element_blank()) +
    ggplot2::coord_fixed()
```

<br>

::: {.infobox .Rlogo data-latex="{images/Rlogo}"}
O pacote *anscombiser*[@anscombiser] fornece a função [*anscombise*](https://www.rdocumentation.org/packages/anscombiser/versions/1.1.0/topics/anscombise) para gerar bancos de dados que compartilham os mesmos valores de parâmetros do Quarteto de Anscombe.
:::

<br>

## Coeficientes de correlação {#coeficientes-correlacao}

<br>

### Quais coeficientes podem ser usados em análises de correlação?

-   Coeficiente de correlação de Pearson ($r$).[@khamis2008; @allison2022]

    -   O coeficiente de correlação de Pearson ($r$) avalia a força e direção da relação linear entre duas variáveis quantitativas.[@khamis2008; @allison2022]

    -   Tipo: paramétrico.[@khamis2008; @allison2022]

    -   Hipóteses:[@allison2022]

        -   Nula ($H_{0}$): $r=0$

        -   Alternativa ($H_{1}$): $r≠0$

    -   Tamanho do efeito:[@khamis2008; @allison2022]

        -   Coeficiente de correlação de Pearson ($r$)

<br>

::: {.infobox .Rlogo data-latex="{images/Rlogo}"}
O pacote *stats*[@stats-2] fornece a função [*cor.test*](https://www.rdocumentation.org/packages/stats/versions/3.6.2/topics/cor.test) para calcular o coeficiente de correlação de Pearson ($r$).
:::

<br>

-   Coeficiente de correlação ponto-bisserial ($r_{s}$).[@khamis2008]

    -   O coeficiente de correlação ponto-bisserial ($r_{s}$) avalia a força e direção da relação linear entre uma variável quantitativa e outra dicotômica.[@khamis2008]

    -   Tipo: paramétrico.[@khamis2008]

    -   Hipóteses:[@khamis2008]

        -   Nula ($H_{0}$): $r_{s}=0$

        -   Alternativa ($H_{1}$): $r_{s}≠0$

    -   Tamanho do efeito:[@khamis2008]

        -   Coeficiente de correlação ponto-bisserial ($r_{s}$)

<br>

::: {.infobox .Rlogo data-latex="{images/Rlogo}"}
O pacote *stats*[@stats-2] fornece a função [*cor.test*](https://www.rdocumentation.org/packages/stats/versions/3.6.2/topics/cor.test) para calcular o coeficiente de correlação ponto-bisserial ($r_{s}$).
:::

<br>

-   Coeficiente de correlação de Spearman ($\rho$).[@khamis2008; @allison2022]

    -   O coeficiente de correlação de Spearman ($\rho$) avalia a força e direção da relação monotônica entre duas variáveis quantitativas.[@khamis2008; @allison2022]

    -   O coeficiente de correlação de Spearman ($\rho$) pode ser também definida como a correlação de Pearson ($r$) entre as classificações (*ranks*) das duas variáveis quantitativas.[@khamis2008; @allison2022]

    -   Tipo: não-paramétrico.[@khamis2008; @allison2022]

    -   Hipóteses:[@khamis2008; @allison2022]

        -   Nula ($H_{0}$): $\rho=0$

        -   Alternativa ($H_{1}$): $\rho≠0$

    -   Tamanho do efeito:[@khamis2008; @allison2022]

        -   Coeficiente de correlação de Spearman ($\rho$)

<br>

::: {.infobox .Rlogo data-latex="{images/Rlogo}"}
O pacote *stats*[@stats-2] fornece a função [*cor.test*](https://www.rdocumentation.org/packages/stats/versions/3.6.2/topics/cor.test) para calcular o coeficiente de correlação de Spearman ($\rho$).
:::

<br>

-   Coeficiente de Kendall ($\tau$).[@khamis2008; @allison2022]

    -   O coeficiente Kendall $\tau$ avalia a força e direção da relação monotônica entre duas variáveis quantitativas ou qualitativas.[@khamis2008; @allison2022]

    -   O coeficiente Kendall $\tau$ é definido como a proporção de todos os pares concordantes menos a proporção de todos os pares discordantes.[@khamis2008; @allison2022]

    -   Tipo: não-paramétrico.[@khamis2008; @allison2022]

    -   Hipóteses:[@khamis2008; @allison2022]

        -   Nula ($H_{0}$): $\tau=0$

        -   Alternativa ($H_{1}$): $\tau≠0$

    -   Tamanho do efeito:[@khamis2008; @allison2022]

        -   Kendall $\tau$

<br>

::: {.infobox .Rlogo data-latex="{images/Rlogo}"}
O pacote *stats*[@stats-2] fornece a função [*cor.test*](https://www.rdocumentation.org/packages/stats/versions/3.6.2/topics/cor.test) para calcular o coeficiente Kendall $\tau$.
:::

<br>

-   Coeficiente Cramér ($V$).[REF]

    -   O coeficiente Cramér ($V$) avalia a força e direção da relação entre duas variáveis qualitativas.[REF]

    -   Tipo: não-paramétrico.[REF]

    -   Hipóteses:[REF]

        -   Nula ($H_{0}$): $V=0$

        -   Alternativa ($H_{1}$): $V≠0$

    -   Tamanho do efeito:[REF]

        -   Coeficiente Cramer ($V$)

<br>

-   Coeficiente $\phi$.[REF]

    -   O coeficiente Phi ($\phi$) avalia a força e direção da relação entre duas variáveis dicotômicas.[REF]

    -   Tipo: não-paramétrico.[REF]

    -   Hipóteses:[REF]

        -   Nula ($H_{0}$): $\phi=0$

        -   Alternativa ($H_{1}$): $\phi≠0$

    -   Tamanho do efeito:[REF]

        -   Coeficiente Phi ($\phi$)

<br>

::: {.infobox .Rlogo data-latex="{images/Rlogo}"}
O pacote *corrplot*[@corrplot-2] fornece a função [*cor.mtest*](https://www.rdocumentation.org/packages/corrplot/versions/0.92/topics/cor.mtest) para calcular os P-valores e intervalos de confiança da matriz de correlação.
:::

<br>

::: {.infobox .Rlogo data-latex="{images/Rlogo}"}
O pacote *corrplot*[@corrplot-2] fornece a função [*corrplot*](https://www.rdocumentation.org/packages/corrplot/versions/0.92/topics/corrplot) para visualização da matriz de correlação.
:::

<br>
