# **Correlação** {#correlacao}

<br>

## Análise inferencial de correlação

<br>

### O que é covariância?

-   .[@REF]

<br>

### O que é correlação?

-   .[@REF]

<br>

### Qual é a interpretação das medidas de correlação?

-   Os valores de correlação estão no intervalo $[-1; 1]$.[@khamis2008; @barkan2015; @allison2022]

-   Valores de correlação positivos representam uma relação direta entre as variáveis, tal que valores maiores de uma variável estão associados a valores maiores de outra variável.[@khamis2008; @allison2022]

-   Valores de correlação negativos representam uma relação indireta (ou inversa) entre as variáveis, tal que valores maiores (menores) de uma variável estão associados a valores maiores (menores) de outra variável.[@khamis2008; @allison2022]

-   Valores de correlação próximos de $0$ representam a inexistência de relação entre as variáveis.[@khamis2008; @allison2022]

<br>

```{r correlacao, echo = FALSE, warning = FALSE, message = FALSE, appendix = TRUE, fig.align = 'center', results = "asis", fig.fullwidth = TRUE, fig.cap = "Exemplo de diferentes forças e direção de correlação entre duas variáveis X e Y."}
# Function to generate data with a given correlation
generate_data <- function(n, rho) {
  Sigma <- matrix(c(1, rho, rho, 1), ncol = 2)
  MASS::mvrnorm(n = n,
                mu = c(0, 0),
                Sigma = Sigma)
}

# Set seed for reproducibility
set.seed(123)

# Number of points
n <- 100

# Different levels of correlation including zero correlation
correlations <- c(-0.9, -0.7, -0.4, -0.2, 0, 0.2, 0.4, 0.7, 0.9)

# Generate data for each correlation
data_list <- lapply(correlations, function(rho) {
  data <- generate_data(n, rho)
  data.frame(x = data[, 1],
             y = data[, 2],
             correlation = rho)
})

# Combine data into a single dataframe
data_all <- do.call(rbind, data_list)

# Define the order of the plots to place zero correlation in the center
plot_order <- c(-0.9, -0.7, -0.4, -0.2, 0, 0.2, 0.4, 0.7, 0.9)
data_all$correlation <- factor(data_all$correlation, levels = plot_order)

# Custom labels for correlation
data_all$label <- factor(data_all$correlation,
                         levels = plot_order,
                         labels = paste("r =", format(plot_order, nsmall = 3)))

# Plot using ggplot2
ggplot2::ggplot(data_all, ggplot2::aes(x = x, y = y)) +
  ggplot2::geom_point(alpha = 0.7, color = "black") +
  ggplot2::geom_smooth(method = "lm",
                       color = "gray",
                       se = FALSE) +
  ggplot2::facet_wrap( ~ label,
                       nrow = 3,
                       ncol = 3,
                       scales = "free_x") +
  ggplot2::labs(x = "X", y = "Y") +
  ggplot2::theme_minimal() +
  ggplot2::theme(
    panel.grid.major = ggplot2::element_blank(),
    panel.grid.minor = ggplot2::element_blank(),
    panel.border = ggplot2::element_blank(),
    axis.line = ggplot2::element_line(color = "black"),
    aspect.ratio = 1
  )
```

<br>

### Quais precauções devem ser tomadas na interpretação de medidas de correlação?

-   Tamanhos de efeito grande (ou qualquer outro) não representam necessariamente uma relação causa-efeito entre as variáveis.[@khamis2008]

-   Tamanhos de efeito grande (ou qualquer outro) não representam necessariamente uma relação de concordância ou confiabilidade entre as variáveis.[@khamis2008]

-   Uma escala de medição com representação agregada do constructo na coleta de dados pode subestimar o tamanho do efeito da correlação $r$ em de cerca de 13% e do coeficiente de determinação $R^2$ de cerca de 30%.[@aguinis2008] Neste caso, a correlação desatenuada $r_{x'y'}$ pode ser calculada pela equação \@ref(eq:r-corrected), utilizando a correlação observada $r_{xy}$ e os fatores de correção $r_{xx'}$ e $r_{yy'}$ para o número de intervalos nas variáveis X e Y, respectivamennte:[@aguinis2008]

<br>

```{=tex}
\begin{equation}
(\#eq:r-corrected)
r_{x'y'} = \dfrac{r_{xy}}{r_{xx'}r_{yy'}}
\end{equation}
```

<br>

::: {.infobox .Rlogo data-latex="{images/Rlogo}"}
O pacote *psychmeta*[@psychmeta] fornece a função [*correct_r_coarseness*](https://www.rdocumentation.org/packages/psychmeta/versions/2.7.0/topics/correct_r_coarseness) para calcular o coeficiente de correlação desatenuado ($r_{x'y'}$).
:::

<br>

::: {.infobox .Rlogo data-latex="{images/Rlogo}"}
O pacote *psychmeta*[@psychmeta] fornece a função [*correct_r*](https://www.rdocumentation.org/packages/psychmeta/versions/2.7.0/topics/correct_r) para calcular o coeficiente de correlação em escala restrita e/ou com erro de mensuração ($r_{x'y'}$).
:::

<br>

-   Os coeficientes de correlação possuem suposições que, se violadas, podem levar a interpretações equivocadas. Nestes cenários, visualizar os dados e as relações entre as variáveis pode contribuir com a interpretação e utilidade dos coeficientes de correlação.[@anscombe1973]

-   O *quarteto de Anscombe* é um conjunto de quatro bancos de dados bivariados que possuem a mesma média, variância, correlação e regressão linear (até a 2a casa decimal), mas que são visualmente diferentes e, assim, demonstram a importância da análise gráfica da correlação.[@anscombe1973]

<br>

```{r anscombe-data, echo = FALSE, warning = FALSE, message = FALSE, appendix = TRUE, fig.align = 'center', results = "asis", fig.fullwidth = TRUE}
library(dplyr)
anscombe.dt <- datasets::anscombe
anscombe.dt$ID <- seq(1, dim(anscombe.dt)[1])
anscombe.dt <- anscombe.dt[c(9, 1:8)]

# exibe a tabela de dados
kableExtra::kable(
  anscombe.dt,
  align = "c",
  format = ifelse(knitr::is_html_output(), "html", "latex"),
  booktabs = TRUE,
  linesep = "",
  escape = FALSE,
  caption = "Quarteto de Anscombe."
) %>%
  kableExtra::kable_styling(
    latex_options = c("basic"),
    bootstrap_options = c("basic", "hover", "condensed", "responsive"),
    full_width = ifelse(knitr::is_html_output(), T, T),
    position = "center"
  ) %>%
  kableExtra::row_spec(0, bold = TRUE, extra_css = "border-top: 1px solid; border-bottom: 1px solid") %>%
  kableExtra::column_spec(1, bold = TRUE) %>%
  kableExtra::row_spec(dim(anscombe.dt)[1], extra_css = "border-bottom: 1px solid")

anscombe.dt <- anscombe.dt %>% dplyr::select(-ID)

cat('<br>')
cat('<br>')

# exibe a tabela descritiva
anscombe.summ <- data.frame(
  "X1Y1" = c(NA, NA, NA, NA, NA, NA, NA, NA),
  "X2Y2" = c(NA, NA, NA, NA, NA, NA, NA, NA),
  "X3Y3" = c(NA, NA, NA, NA, NA, NA, NA, NA),
  "X4Y4" = c(NA, NA, NA, NA, NA, NA, NA, NA)
)
ff <- y ~ x
mods <- setNames(as.list(1:4), paste0("lm", 1:4))
for (i in 1:4) {
  ff[2:3] <- lapply(paste0(c("y", "x"), i), as.name)
  mods[[i]] <- lmi <- lm(ff, data = anscombe.dt)
  # observacoes
  anscombe.summ[1, i] <- dim(anscombe.dt)[1]
  # media x,y
  anscombe.summ[2, i] <- mean(anscombe.dt[, paste0("x", i)])
  anscombe.summ[3, i] <- mean(anscombe.dt[, paste0("y", i)])
  # variancia x,y
  anscombe.summ[4, i] <- var(anscombe.dt[, paste0("x", i)])
  anscombe.summ[5, i] <- var(anscombe.dt[, paste0("y", i)])
  # correlacao
  anscombe.summ[6, i] <-
    cor(anscombe.dt[, paste0("x", i)], anscombe.dt[, paste0("y", i)])
  # coeficiente angular
  anscombe.summ[7, i] <- coef(lmi)[2]
  # coeficiente linear
  anscombe.summ[8, i] <- coef(lmi)[1]
  # coeficiente de determinacao
  anscombe.summ[9, i] <- summary(lmi)$r.squared
}
rownames(anscombe.summ) <-
  c(
    "Observações",
    "Média x",
    "Média y",
    "Variância x",
    "Variância y",
    "Correlação",
    "Coeficiente angular",
    "Coeficiente linear",
    "Coeficiente de determinação"
  )
anscombe.summ <- round(anscombe.summ, 2)

# exibe a tabela de dados
kableExtra::kable(
  anscombe.summ,
  align = "c",
  format = ifelse(knitr::is_html_output(), "html", "latex"),
  booktabs = TRUE,
  linesep = "",
  escape = FALSE,
  caption = "Análise descritiva do Quarteto de Anscombe demostrando os conjuntos de dados bivariados com parâmetros quase idênticos."
) %>%
  kableExtra::kable_styling(
    latex_options = c("basic"),
    bootstrap_options = c("basic", "hover", "condensed", "responsive"),
    full_width = ifelse(knitr::is_html_output(), T, T),
    position = "center"
  ) %>%
  kableExtra::row_spec(0, bold = TRUE, extra_css = "border-top: 1px solid; border-bottom: 1px solid") %>%
  kableExtra::column_spec(1, bold = TRUE) %>%
  kableExtra::row_spec(dim(anscombe.summ)[1], extra_css = "border-bottom: 1px solid")
```

<br>

```{r anscombe-plot, echo = FALSE, warning = FALSE, message = FALSE, appendix = TRUE, fig.align = 'center', results = "asis", fig.fullwidth = TRUE, fig.cap = "Gráfico de dispersão do Quarteto de Anscombe para representação gráfica de conjuntos de dados bivariados com parâmetros quase idênticos e relações muito distintas."}
library(dplyr)
anscombe.dt <- datasets::anscombe
anscombe.dt$ID <- seq(1, dim(anscombe.dt)[1])

# exibe o gráfico
datLong <- data.frame(
  group  = paste0("Quarteto ", rep(1:4, each = 11)),
  x = unlist(anscombe.dt[, c(1:4)]),
  y = unlist(anscombe.dt[, c(5:8)])
)
rownames(datLong) <- NULL
ggplot2::ggplot(data = datLong,
                mapping = ggplot2::aes(x = x, y = y, group = group)) +
  ggplot2::geom_point(fill = "black") +
  ggplot2::geom_smooth(
    method = "lm",
    se = FALSE,
    fullrange = TRUE,
    colour = "grey"
  ) +
  ggplot2::facet_wrap(~ group) +
  ggplot2::theme(
    panel.background = ggplot2::element_blank(),
    panel.grid.major = ggplot2::element_blank(),
    panel.grid.minor = ggplot2::element_blank(),
    axis.line = ggplot2::element_line(colour = "black")
  ) +
  ggplot2::theme(legend.key = ggplot2::element_blank()) +
  ggplot2::coord_fixed()
```

<br>

::: {.infobox .Rlogo data-latex="{images/Rlogo}"}
O pacote *anscombiser*[@anscombiser] fornece a função [*anscombise*](https://www.rdocumentation.org/packages/anscombiser/versions/1.1.0/topics/anscombise) para gerar bancos de dados que compartilham os mesmos valores de parâmetros do Quarteto de Anscombe.
:::

<br>

## Coeficientes de correlação

<br>

### Quais coeficientes podem ser usados em análises de correlação?

-   Coeficiente de correlação de Pearson ($r$).[@khamis2008; @allison2022]

    -   O coeficiente de correlação de Pearson ($r$) avalia a força e direção da relação linear entre duas variáveis quantitativas.[@khamis2008; @allison2022]

    -   Tipo: paramétrico.[@khamis2008; @allison2022]

    -   Hipóteses:[@allison2022]

        -   Nula ($H_{0}$): $r=0$

        -   Alternativa ($H_{1}$): $r≠0$

    -   Tamanho do efeito:[@khamis2008; @allison2022]

        -   Coeficiente de correlação de Pearson ($r$)

<br>

::: {.infobox .Rlogo data-latex="{images/Rlogo}"}
O pacote *stats*[@stats] fornece a função [*cor.test*](https://www.rdocumentation.org/packages/stats/versions/3.6.2/topics/cor.test) para calcular o coeficiente de correlação de Pearson ($r$).
:::

<br>

::: {.infobox .Rlogo data-latex="{images/Rlogo}"}
O pacote *correlation*[@correlation] do projeto *easystats*[@easystats] fornece a função [*correlation*](https://cloud.r-project.org/web/packages/correlation/index.html) para calcular o coeficiente de correlação de Pearson ($r$).
:::

<br>

-   Coeficiente de correlação ponto-bisserial ($r_{s}$).[@khamis2008]

    -   O coeficiente de correlação ponto-bisserial ($r_{s}$) avalia a força e direção da relação linear entre uma variável quantitativa e outra dicotômica.[@khamis2008]

    -   Tipo: paramétrico.[@khamis2008]

    -   Hipóteses:[@khamis2008]

        -   Nula ($H_{0}$): $r_{s}=0$

        -   Alternativa ($H_{1}$): $r_{s}≠0$

    -   Tamanho do efeito:[@khamis2008]

        -   Coeficiente de correlação ponto-bisserial ($r_{s}$)

<br>

::: {.infobox .Rlogo data-latex="{images/Rlogo}"}
O pacote *stats*[@stats] fornece a função [*cor.test*](https://www.rdocumentation.org/packages/stats/versions/3.6.2/topics/cor.test) para calcular o coeficiente de correlação ponto-bisserial ($r_{s}$).
:::

<br>

::: {.infobox .Rlogo data-latex="{images/Rlogo}"}
O pacote *correlation*[@correlation] do projeto *easystats*[@easystats] fornece a função [*correlation*](https://cloud.r-project.org/web/packages/correlation/index.html) para calcular o coeficiente de correlação ponto-bisserial ($r_{s}$).
:::

<br>

-   Coeficiente de correlação de Spearman ($\rho$).[@khamis2008; @allison2022]

    -   O coeficiente de correlação de Spearman ($\rho$) avalia a força e direção da relação monotônica entre duas variáveis quantitativas.[@khamis2008; @allison2022]

    -   O coeficiente de correlação de Spearman ($\rho$) pode ser também definida como a correlação de Pearson ($r$) entre as classificações (*ranks*) das duas variáveis quantitativas.[@khamis2008; @allison2022]

    -   Tipo: não-paramétrico.[@khamis2008; @allison2022]

    -   Hipóteses:[@khamis2008; @allison2022]

        -   Nula ($H_{0}$): $\rho=0$

        -   Alternativa ($H_{1}$): $\rho≠0$

    -   Tamanho do efeito:[@khamis2008; @allison2022]

        -   Coeficiente de correlação de Spearman ($\rho$)

<br>

::: {.infobox .Rlogo data-latex="{images/Rlogo}"}
O pacote *stats*[@stats] fornece a função [*cor.test*](https://www.rdocumentation.org/packages/stats/versions/3.6.2/topics/cor.test) para calcular o coeficiente de correlação de Spearman ($\rho$).
:::

<br>

::: {.infobox .Rlogo data-latex="{images/Rlogo}"}
O pacote *correlation*[@correlation] do projeto *easystats*[@easystats] fornece a função [*correlation*](https://cloud.r-project.org/web/packages/correlation/index.html) para calcular o coeficiente de correlação de Spearman ($\rho$).
:::

<br>

-   Coeficiente de Kendall ($\tau$).[@khamis2008; @allison2022]

    -   O coeficiente Kendall $\tau$ avalia a força e direção da relação monotônica entre duas variáveis quantitativas ou qualitativas.[@khamis2008; @allison2022]

    -   O coeficiente Kendall $\tau$ é definido como a proporção de todos os pares concordantes menos a proporção de todos os pares discordantes.[@khamis2008; @allison2022]

    -   Tipo: não-paramétrico.[@khamis2008; @allison2022]

    -   Hipóteses:[@khamis2008; @allison2022]

        -   Nula ($H_{0}$): $\tau=0$

        -   Alternativa ($H_{1}$): $\tau≠0$

    -   Tamanho do efeito:[@khamis2008; @allison2022]

        -   Kendall $\tau$

<br>

::: {.infobox .Rlogo data-latex="{images/Rlogo}"}
O pacote *stats*[@stats] fornece a função [*cor.test*](https://www.rdocumentation.org/packages/stats/versions/3.6.2/topics/cor.test) para calcular o coeficiente Kendall $\tau$.
:::

<br>

::: {.infobox .Rlogo data-latex="{images/Rlogo}"}
O pacote *correlation*[@correlation] do projeto *easystats*[@easystats] fornece a função [*correlation*](https://cloud.r-project.org/web/packages/correlation/index.html) para calcular o coeficiente coeficiente Kendall $\tau$.
:::

<br>

-   Coeficiente de Cramér ($V$).[@REF]

    -   O coeficiente Cramér ($V$) avalia a força e direção da relação entre duas variáveis qualitativas.[@REF]

    -   Tipo: não-paramétrico.[@REF]

    -   Hipóteses:[@REF]

        -   Nula ($H_{0}$): $V=0$

        -   Alternativa ($H_{1}$): $V≠0$

    -   Tamanho do efeito:[@REF]

        -   Coeficiente Cramer ($V$)

<br>

-   Coeficiente de Sheperd $\phi$.[@REF]

    -   O coeficiente Phi ($\phi$) avalia a força e direção da relação entre duas variáveis dicotômicas.[@REF]

    -   Tipo: não-paramétrico.[@REF]

    -   Hipóteses:[@REF]

        -   Nula ($H_{0}$): $\phi=0$

        -   Alternativa ($H_{1}$): $\phi≠0$

    -   Tamanho do efeito:[@REF]

        -   Coeficiente Phi ($\phi$)

<br>

::: {.infobox .Rlogo data-latex="{images/Rlogo}"}
O pacote *correlation*[@correlation] do projeto *easystats*[@easystats] fornece a função [*correlation*](https://cloud.r-project.org/web/packages/correlation/index.html) para calcular o coeficiente coeficiente Sheperd $\phi$.
:::

<br>

::: {.infobox .Rlogo data-latex="{images/Rlogo}"}
O pacote *corrplot*[@corrplot] fornece a função [*cor.mtest*](https://www.rdocumentation.org/packages/corrplot/versions/0.92/topics/cor.mtest) para calcular os P-valores e intervalos de confiança da matriz de correlação.
:::

<br>

::: {.infobox .Rlogo data-latex="{images/Rlogo}"}
O pacote *corrplot*[@corrplot] fornece a função [*corrplot*](https://www.rdocumentation.org/packages/corrplot/versions/0.92/topics/corrplot) para visualização da matriz de correlação.
:::

<br>

## Colinearidade

<br>

### O que é colinearidade?

-   Colinearidade representa a correlação entre duas variáveis.[@Kim2019]

-   Colinearidade exata indica uma relação linear perfeita entre duas variáveis.[@Kim2019]

<br>

### Como identificar colinearidade na matriz de correlação?

-   A colinearidade pode ser identificada na matriz de correlação por meio da análise dos coeficientes de correlação entre as variáveis.[@Kim2019]

-   Valores de correlação próximos de $1$ ou $-1$ indicam colinearidade entre as variáveis.[@Kim2019]

<br>

::: {.infobox .Rlogo data-latex="{images/Rlogo}"}
O pacote *GGally*[@GGally] fornece a função [*ggally_cor*](https://www.rdocumentation.org/packages/GGally/versions/2.2.1/topics/ggally_cor) para estimar a correlação bivariada e exibir o coeficiente de correlação e o P-valor na matriz de correlação.[@GGally]
:::

<br>

```{r, echo=FALSE, warning=FALSE, results='asis', eval=knitr::is_html_output()}
cat(readLines("citation.html"), sep = "\n")
```

<br>
