# **Dados perdidos e imputados** {#dados-perdidos-imputados}

<br>

## Dados perdidos

<br>

### O que são dados perdidos?

-   Dados perdidos são dados não coletados de um ou mais participantes, para uma ou mais variáveis.[@Altman2007]

<br>

::: {.infobox .Rlogo data-latex="{images/Rlogo}"}
O pacote *base*[@base] fornece a função [*is.na*](https://www.rdocumentation.org/packages/base/versions/3.6.2/topics/na) para identificar que elementos de um objeto são dados perdidos.
:::

<br>

### Qual o problema de um estudo ter dados perdidos?

-   Uma grande quantidade de dados perdidos pode comprometer a integridade científica do estudo, considerando-se que o tamanho da amostra foi estimado para observar um determinado tamanho de efeito mínimo.[@Altman2007]

-   Perda de participantes no estudo por dados perdidos pode reduzir o poder estatístico (erro tipo II).[@Altman2007]

-   Não existe solução globalmente satisfatória para o problema de dados perdidos.[@Altman2007]

<br>

### Quais os mecanismos geradores de dados perdidos?

-   Dados perdidos completamente ao acaso (*missing completely at random*, MCAR), em que os dados perdidos estão distribuídos aleatoriamente nos dados da amostra.[@Heymans2022; @carpenter2021]

<br>

```{r mcar, echo = FALSE, warning = FALSE, message = FALSE, appendix = TRUE, fig.align = 'center', results = "asis", fig.fullwidth = TRUE, fig.cap = "Representação gráfica de dados perdidos completamente ao acaso (MCAR) em um estudo randomizado controlado (RCT)."}
# para reproduzir o exemplo
set.seed(123)

# Simulação de dados de um RCT
n <- 200
rct_data <- data.frame(
  id = 1:n,
  Grupo = sample(c("Controle", "Intervenção"), n, replace = TRUE),
  Idade = sample(40:75, n, replace = TRUE),
  Sexo = sample(c("M", "F"), n, replace = TRUE),
  "Desfecho (pré)" = rnorm(n, mean = 50, sd = 10),
  "Desfecho (pós)" = rnorm(n, mean = 55, sd = 12),
  check.names = FALSE
)

# Simular dados perdidos - MCAR
rct_mcar <- rct_data
rct_mcar[["Desfecho (pós)"]][sample(1:n, 30)] <- NA
rct_mcar$Idade[sample(1:n, 20)] <- NA

p1 <- naniar::gg_miss_upset(rct_mcar, nsets = 5)
p1
```

<br>

-   Dados perdidos ao acaso (*missing at random*, MAR), em que a probabilidade de ocorrência de dados perdidos é relacionada a outras variáveis medidas.[@Heymans2022; @carpenter2021]
<br>

```{r mar, echo = FALSE, warning = FALSE, message = FALSE, appendix = TRUE, fig.align = 'center', results = "asis", fig.fullwidth = TRUE, fig.cap = "Representação gráfica de dados perdidos ao acaso (MAR) em um estudo randomizado controlado (RCT)."}
# para reproduzir o exemplo
set.seed(123)

# Simulação de dados de um RCT
n <- 200
rct_data <- data.frame(
  id = 1:n,
  Grupo = sample(c("Controle", "Intervenção"), n, replace = TRUE),
  Idade = sample(40:75, n, replace = TRUE),
  Sexo = sample(c("M", "F"), n, replace = TRUE),
  "Desfecho (pré)" = rnorm(n, mean = 50, sd = 10),
  "Desfecho (pós)" = rnorm(n, mean = 55, sd = 12),
  check.names = FALSE
)

# Simular dados perdidos - MAR
rct_mar <- rct_data
rct_mar[["Desfecho (pós)"]][rct_mar$Grupo == "Intervenção" & runif(n) < 0.3] <- NA
rct_mar$Idade[rct_mar$Sexo == "F" & runif(n) < 0.2] <- NA

# Visualização dos padrões de dados ausentes
graphics::par(mar = c(5, 4, 4, 2) + 0.1)

p2 <- naniar::gg_miss_upset(rct_mar, nsets = 5)
p2
```

<br>

-   Dados perdidos não ao acaso (*missing not at random*, MNAR), em que a probabilidade da ocorrência de dados perdidos é relacionada com a própria variável.[@Heymans2022; @carpenter2021]

<br>

```{r mnar, echo = FALSE, warning = FALSE, message = FALSE, appendix = TRUE, fig.align = 'center', results = "asis", fig.fullwidth = TRUE, fig.cap = "Representação gráfica de dados perdidos não ao acaso (MNAR) em um estudo randomizado controlado (RCT)."}
# para reproduzir o exemplo
set.seed(123)

# Simulação de dados de um RCT
n <- 200
rct_data <- data.frame(
  id = 1:n,
  Grupo = sample(c("Controle", "Intervenção"), n, replace = TRUE),
  Idade = sample(40:75, n, replace = TRUE),
  Sexo = sample(c("M", "F"), n, replace = TRUE),
  "Desfecho (pré)" = rnorm(n, mean = 50, sd = 10),
  "Desfecho (pós)" = rnorm(n, mean = 55, sd = 12),
  check.names = FALSE
)

# Simular dados perdidos - MNAR
rct_mnar <- rct_data
rct_mnar[["Desfecho (pós)"]][rct_mnar[["Desfecho (pós)"]] > 60 & runif(n) < 0.5] <- NA
rct_mnar[["Desfecho (pré)"]][rct_mnar[["Desfecho (pré)"]] < 45 & runif(n) < 0.4] <- NA

# Visualização dos padrões de dados ausentes
graphics::par(mar = c(5, 4, 4, 2) + 0.1)

p3 <- naniar::gg_miss_upset(rct_mnar, nsets = 5)
p3
```

<br>

### Como identificar o mecanismo gerador de dados perdidos em um banco de dados?

-   Por definição, não é possível avaliar se os dados foram perdidos ao acaso (MAR) ou não (MNAR).[@Heymans2022]

-   Testes t e regressões logísticas podem ser aplicados para identificar relações entre variáveis com e sem dados perdidos, criando um fator de análise ('dado perdido' = 1, 'dado observado' = 0).[@Heymans2022]

<br>

::: {.infobox .Rlogo data-latex="{images/Rlogo}"}
O pacote *misty*[@misty] fornece a função [*na.test*](https://www.rdocumentation.org/packages/misty/versions/0.5.0/topics/na.test) para executar o Little's Missing Completely at Random (MCAR) test[@little1988].
:::

<br>

::: {.infobox .Rlogo data-latex="{images/Rlogo}"}
O pacote *naniar*[@naniar] fornece a função [*mcar_test*](https://www.rdocumentation.org/packages/naniar/versions/1.0.0/topics/mcar_test) para executar o Little's Missing Completely at Random (MCAR) test[@little1988].
:::

<br>

::: {.infobox .Rlogo data-latex="{images/Rlogo}"}
O pacote *naniar*[@naniar] fornece a função [*gg_miss_upset*](https://www.rdocumentation.org/packages/naniar/versions/1.0.0/topics/gg_miss_upset) para gerar o gráfico Upset para visualizar padrões de dados perdidos.
:::

<br>

### Que estratégias podem ser utilizadas na coleta de dados quando há expectativa de perda amostral?

-   Na expectativa de ocorrência de perda amostral, com consequente ocorrência de dados perdidos, recomenda-se ampliar o tamanho da amostra com um percentual correspondente a tal estimativa (ex.: 10%), embora ainda não corrija potenciais vieses pela perda.[@Altman2007]

<br>

### Que estratégias podem ser utilizadas na análise quando há dados perdidos?

-   Na ocorrência de dados perdidos, a análise mais comum compreende apenas os 'casos completos', com exclusão de participantes com algum dado perdido nas variáveis do estudo. Em casos de grande quantidade de dados perdidos, pode-se perder muito poder estatístico (erro tipo II elevado).[@Altman2007]

-   A análise de dados completos é válida quando pode-se argumentar que que a probabilidade de o participante ter dados completos depende apenas das covariáveis e não dos desfechos.[@carpenter2021]

-   A análise de dados completos é eficiente quando todos os dados perdidos estão no desfecho, ou quando cada participante com dados perdidos nas covariáveis também possui dados perdidos nos desfechos.[@carpenter2021]

<br>

::: {.infobox .Rlogo data-latex="{images/Rlogo}"}
O pacote *base*[@base] fornece a função [*na.omit*](https://www.rdocumentation.org/packages/base/versions/3.6.2/topics/na.fail) para remover dados perdidos de um objeto em um banco de dados.
:::

<br>

::: {.infobox .Rlogo data-latex="{images/Rlogo}"}
O pacote *stats*[@stats] fornece a função [*complete.cases*](https://www.rdocumentation.org/packages/stats/versions/3.6.2/topics/complete.cases) para identificar os casos completos - isto é, sem dados perdidos - em um banco de dados.
:::

<br>

### Que estratégias podem ser utilizadas na redação de estudos em que há dados perdidos?

-   Informar: o número de participantes com dados perdidos; diferenças nas taxas de dados perdidos entre os braços do estudo; os motivos dos dados perdidos; o fluxo de participantes; quaisquer diferenças entre os participantes com e sem dados perdidos; o padrão de ausência (por exemplo, se é aleatória); os métodos para tratamento de dados perdidos das variáveis em análise; os resultados de quaisquer análises de sensibilidade; as implicações dos dados perdidos na interpretação do resultados.[@Akl2015]

<br>

## Dados imputados

<br>

### O que são dados imputados?

-   .[@REF]

<br>

### Quando a imputação de dados é indicada?

-   A análise com imputação de dados pode ser útil quando pode-se argumentar que os dados foram perdidos ao acaso (MAR); quando o desfecho foi observado e os dados perdidos estão nas covariáveis; e variáveis auxiliares --- preditoras do desfecho e não dos dados perdidos --- estão disponíveis.[@carpenter2021]

-   Na ocorrência de dados perdidos, a imputação de dados (substituição por dados simulados plausíveis preditos pelos dados presentes) pode ser uma alternativa para manter o erro tipo II estipulado no plano de análise.[@Altman2007]

<br>

### Quais os métodos de imputação de dados?

-   Modelos lineares e logísticos podem ser utilizados para imputar dados perdidos em variáveis contínuas e dicotômicas, respectivamente.[@austin2023]

-   Os métodos de imputação de dados mais robustos incluem a imputação multivariada por equações encadeadas (*multivariate imputation by chained equations*, MICE)[@mice] e a correspondência média preditiva (*predictive mean matching*, PMM)[@rubin1986; @little1988a].

<br>

::: {.infobox .Rlogo data-latex="{images/Rlogo}"}
Os pacotes *mice*[@mice] e *miceadds*[@miceadds] fornecem funções [*mice*](https://www.rdocumentation.org/packages/mice/versions/3.16.0/topics/mice) e [*mi.anova*](https://www.rdocumentation.org/packages/miceadds/versions/3.16-18/topics/mi.anova) para imputação multivariada por equações encadeadas, respectivamente, para imputação de dados.
:::

<br>

```{r, echo=FALSE, warning=FALSE, results='asis'}
cat(readLines("citation.html"), sep = "\n")
```

<br>
