```{=openxml}
<w:p>
  <w:r>
    <w:br w:type="page"/>
  </w:r>
</w:p>
```
# **Delineamento de estudos** {#delineamento-estudos}

<br>

## Critérios de delineamento

<br>

### Quais critérios são utilizados para classificar os delineamentos de estudos?

-   Os delineamentos de estudos podem ser classificados segundo múltiplos eixos conceituais, que devem ser integrados de forma dinâmica.[@hochman2005]

-   Originalidade do estudo: primário ou secundário.[@hochman2005]

-   Interferência do pesquisador: observacional ou intervencional.[@hochman2005]

-   Unidade de análise: clínico ou experimental.[@hochman2005]

-   Perfil epidemiológico: descritivo ou analítico.[@hochman2005]

-   Direcionalidade temporal: prospectivo ou retrospectivo.[@hochman2005]

-   Período de seguimento: transversal ou longitudinal.[@hochman2005]

-   Relação temporal entre exposição e desfecho: coorte ou caso-controle.[@hochman2005]

-   Existência de controle comparativo: controlado, comparativo ou não controlado.[@hochman2005]

-   Tipo de frequência estudada: prevalência ou incidência.[@hochman2005]

-   Aleatorização amostral: aleatorizado ou não aleatorizado.[@hochman2005]

-   Nível de mascaramento: aberto, unicego, duplo-cego, triplo-cego ou quádruplo-cego.[@hochman2005]

<br>

## Alocação

<br>

### O que é alocação?

-   Alocação é o processo pelo qual os participantes de um estudo são distribuídos entre os diferentes grupos da pesquisa (por exemplo, grupo experimental e grupo controle).[@hochman2005]

-   A qualidade da alocação influencia diretamente o risco de vieses de seleção e a comparabilidade entre os grupos.[@hochman2005]

-   A alocação verdadeiramente aleatória reduz a influência de fatores confundidores, aumenta a validade interna do estudo e permite aplicação adequada de testes estatísticos inferenciais.[@hochman2005]

<br>

### Quais são os tipos de alocação?

-   Alocação pode ser aleatória (randomização), quando a distribuição é feita por sorteio ou método imprevisível.[@hochman2005]

-   Alocação pode ser não aleatória, quando a distribuição segue critérios definidos previamente (ordem de chegada, conveniência, decisão, dentre outros).[@hochman2005]

<br>

```{r alocacao-1-1, include = TRUE, echo = FALSE, warning = FALSE, message = FALSE, appendix = TRUE, fig.align = 'center', layout='Blank', ph=officer::ph_location_fullsize(), results = "asis", fig.cap = "Alocação 1:1 entre dois grupos de participantes"}
allocation_plot <- function(n_left = 6,
                            lab_title = "Alocação Aleatória (1:1)",
                            img_path  = "./images/person.svg",
                            right_split_y = 3,
                            gap = 0.2,
                            curve_frac = 0.85) {

  # painéis
  left_panel  <- data.frame(xmin = 0, xmax = 4,  ymin = 0, ymax = 6.2)
  right_panel <- data.frame(xmin = 6.8, xmax = 11, ymin = 0, ymax = 6)

  # pessoas no painel esquerdo
  left_people <- data.frame(
    x = seq(0.6, 3.4, length.out = n_left),
    y = rep(3, n_left),
    id = 1:n_left,
    image = img_path
  )

  # alocação aleatória balanceada
  arms <- sample(rep(c("A","B"), length.out = n_left))
  ids_A <- left_people$id[arms == "A"]
  ids_B <- left_people$id[arms == "B"]

  make_row <- function(ids, yval, xmin = 7.7, xmax = 10.3) {
    xs <- seq(xmin, xmax, length.out = max(3, length(ids)))
    data.frame(x = xs[seq_along(ids)], y = yval, id = ids, image = img_path)
  }
  right_top <- make_row(ids_A, yval = 4.8); right_top$arm <- "A"
  right_bot <- make_row(ids_B, yval = 1.2); right_bot$arm <- "B"
  right_people <- rbind(right_top, right_bot)

  # setas: origem, nó e destinos (primeiros de cada fileira)
  origin <- data.frame(x = left_panel$xmax + 0.2, y = 3.0)
  node   <- data.frame(x = 5.5, y = 3.0)
  dest_A <- subset(right_top, id == min(right_top$id))[1, c("x","y")]
  dest_B <- subset(right_bot, id == min(right_bot$id))[1, c("x","y")]

  # encurtar curvas para não entrar no ícone
  shorten <- function(x0, y0, x1, y1, frac = 0.85) {
    data.frame(x = x0 + frac * (x1 - x0),
               y = y0 + frac * (y1 - y0))
  }
  end_A <- shorten(node$x, node$y, dest_A$x, dest_A$y, frac = curve_frac)
  end_B <- shorten(node$x, node$y, dest_B$x, dest_B$y, frac = curve_frac)

  ggplot2::ggplot() +
    # painel esquerdo
    ggplot2::annotate("rect",
      xmin = left_panel$xmin, xmax = left_panel$xmax,
      ymin = left_panel$ymin, ymax = left_panel$ymax,
      fill = "grey90", colour = "black"
    ) +
    # painel direito superior
    ggplot2::annotate("rect",
      xmin = right_panel$xmin, xmax = right_panel$xmax,
      ymin = right_split_y + gap/2, ymax = right_panel$ymax,
      fill = "grey90", colour = "black"
    ) +
    # painel direito inferior
    ggplot2::annotate("rect",
      xmin = right_panel$xmin, xmax = right_panel$xmax,
      ymin = right_panel$ymin, ymax = right_split_y - gap/2,
      fill = "grey85", colour = "black"
    ) +

    # pessoas
    ggimage::geom_image(data = left_people,
                        ggplot2::aes(x, y, image = image), size = 0.08) +
    ggplot2::geom_text(data = left_people,
                       ggplot2::aes(x, y, label = id), vjust = 3, size = 3) +
    ggimage::geom_image(data = right_people,
                        ggplot2::aes(x, y, image = image), size = 0.08) +
    ggplot2::geom_text(data = right_people,
                       ggplot2::aes(x, y, label = id), vjust = 3, size = 3) +

    # setas
    ggplot2::annotate("segment",
      x = origin$x, y = origin$y,
      xend = node$x,  yend = node$y,
      colour = "black", linewidth = 1
    ) +
    ggplot2::annotate("curve",
      x = node$x, y = node$y,
      xend = end_A$x, yend = end_A$y,
      curvature = 0.28,
      arrow = grid::arrow(length = grid::unit(0.25, "inches"), type = "closed"),
      colour = "black", linewidth = 1
    ) +
    ggplot2::annotate("curve",
      x = node$x, y = node$y,
      xend = end_B$x, yend = end_B$y,
      curvature = -0.28,
      arrow = grid::arrow(length = grid::unit(0.25, "inches"), type = "closed"),
      colour = "black", linewidth = 1
    ) +

    # rótulos
    ggplot2::annotate("text", x = 2, y = 5.6, label = "Amostra", size = 4) +
    ggplot2::annotate("text",
      x = right_panel$xmin + 0.5, y = 5.5,
      label = "Grupo A", hjust = 0, size = 4
    ) +
    ggplot2::annotate("text",
      x = right_panel$xmin + 0.5, y = 2.0,
      label = "Grupo B", hjust = 0, size = 4
    ) +

    ggplot2::ggtitle(lab_title) +
    ggplot2::theme_void() +
    ggplot2::theme(
      plot.background = ggplot2::element_rect(fill = "white", colour = NA),
      plot.title = ggplot2::element_text(hjust = 0.5, size = 14),
      plot.margin = ggplot2::margin(14, 14, 14, 14)
    )
}

# exemplo
allocation_plot(n_left = 10)
```

<br>

### O que é alocação oculta (allocation concealment)?

-   Alocação oculta é o procedimento metodológico que impede que os pesquisadores responsáveis pelo recrutamento saibam previamente qual será o próximo grupo ao qual o participante será designado.[@mathieu2020]

-   Alocação ocultaocorre antes ou no momento da inclusão do participante no estudo.[@mathieu2020]

-   O objetivo principal da alocação oculta é prevenir viés de seleção, garantindo que a decisão de incluir um participante não seja influenciada pelo conhecimento da futura alocação.[@mathieu2020]

<br>

### A alocação oculta é obrigatória em ensaios clínicos?

-   Em ensaios clínicos randomizados, a alocação oculta é considerada um componente essencial da qualidade metodológica.[@mathieu2020]

-   Sua ausência aumenta o risco de viés de seleção e compromete a validade interna do estudo.[@mathieu2020]

<br>

## Mascaramento

<br>

### O que é mascaramento?

-   Mascaramento (ou cegamento) é o procedimento metodológico pelo qual uma ou mais partes envolvidas na pesquisa desconhecem a qual grupo os participantes pertencem, geralmente em ensaios clínicos randomizados.[@hochman2005; @mathieu2020]

-   O objetivo principal do mascaramento é reduzir vieses de observação, expectativa e interpretação dos resultados.[@hochman2005; @mathieu2020]

<br>

### Por que o mascaramento é tão importante?

-   A ausência de mascaramento pode introduzir: viés de aferição, viés de expectativa, viés de interpretação, contaminação ou cointervenção e efeito placebo diferencial.[@mathieu2020]

<br>

### Quem pode ser mascarado?

-   Participantes, profissionais de saúde, avaliadores de desfecho, coletores de dados, analistas estatísticos, comitês de monitoramento e autores do manuscrito.[@mathieu2020]

<br>

### Quais são os tipos de mascaramento?

-   Aberto (*open label*): todos sabem a alocação.[@hochman2005]

-   Unicego; apenas os participantes desconhecem a alocação.[@hochman2005]

-   Duplo-cego: participantes e equipe avaliadora desconhecem a alocação.[@hochman2005]

-   Triplo-cego: inclui também o bioestatístico.[@hochman2005]

-   Quádruplo-cego: inclui ainda o autor responsável pela redação da discussão inicial.[@hochman2005]

<br>

### Qual é a diferença entre alocação oculta e mascaramento?

-   A alocação oculta protege o processo de inclusão dos participantes e visa reduzir viés de seleção.[@mathieu2020]

-   O mascaramento (cegamento) ocorre após a alocação e tem como objetivo reduzir viés de aferição, interpretação ou expectativa.[@mathieu2020]

-   Em ensaios clínicos randomizados, a alocação oculta pode sempre ser implementada, enquanto o mascaramento nem sempre é possível.[@mathieu2020]

<br>

## Pareamento

<br>

### O que é pareamento?

-   Pareamento significa que para cada participante de um grupo (por exemplo, com alguma condição clínica), existe um (ou mais) participantes (por exemplo, grupo controle) que possui características iguais ou similares relativas a algumas variáveis de interesse.[@Bland1994]

-   As variáveis escolhidas para pareamento devem ter relação com as variáveis de desfecho, mas não são de interesse elas mesmas.[@Bland1994]

-   O ajuste por pareamento deve ser incluído nas análises estatísticas mesmo que as variáveis de pareamento não sejam consideradas prognósticas ou confundidores na amostra estudada.[@Bland1994]

-   A ausência de evidência estatística de diferença entre grupos não é considerada pareamento.[@Bland1994]

<br>

## Aleatorização

<br>

### O que é aleatorização?

-   Aleatorização é o processo de distribuição dos participantes nos diferentes grupos do estudo por meio de um mecanismo imprevisível, garantindo que todos tenham a mesma probabilidade de serem alocados a qualquer grupo.[@hochman2005]

-   Os principais objetivos da aleatorização são minimizar vieses de seleção, balancear variáveis conhecidas e desconhecidas entre os grupos, assegurar comparabilidade amostral e fortalecer a validade interna da pesquisa.[@hochman2005]

<br>

### Quais são os métodos de aleatorização?

-   Sorteio simples: cada participante tem a mesma probabilidade de ser alocado a qualquer grupo, sem restrições.[@hochman2005]

-   Tabelas de números aleatórios: uso de tabelas pré-geradas de números aleatórios para determinar a alocação.[@hochman2005]

-   Geradores computacionais: uso de algoritmos de geração de números aleatórios em softwares para alocação.[@hochman2005]

-   Blocos: os participantes são alocados em blocos de tamanho fixo para garantir equilíbrio entre os grupos ao longo do tempo.[@hochman2005]

-   Estratificação: os participantes são estratificados por características relevantes (por exemplo, idade, sexo) e depois aleatoriamente alocados dentro de cada estrato para garantir equilíbrio dessas características entre os grupos.[@hochman2005]

<br>

### Quais são as vantagens e desvantagens da aleatorização simples?

-   A aleatorização simples, embora metodologicamente correta, pode gerar desequilíbrio numérico entre os grupos, especialmente em estudos com amostras pequenas. Estudos de simulação demonstram que a probabilidade de equilíbrio perfeito (1:1) é baixa, independentemente do tamanho da amostra.[@shibasaki2018]

-   Em amostras pequenas ($n \leq 60$), esse desequilíbrio pode reduzir o poder estatístico, aumentando o risco de erro do tipo II. À medida que o tamanho amostral cresce, o impacto do desequilíbrio no poder estatístico diminui substancialmente.[@shibasaki2018]

-   Em amostras pequenas ($n \leq 60$ participantes), recomenda-se a utilização de randomização em blocos ou métodos que restrinjam o desequilíbrio.[@shibasaki2018]

-   Em amostras maiores ($n > 60$), a aleatorização simples tende a ser aceitável, pois o desequilíbrio raramente compromete o poder estatístico de forma relevante.[@shibasaki2018]

<br>

## Taxonomia de estudos

<br>

### Como podem ser classificados os estudos científicos?

-   Estudos científicos podem ser classificados em *básicos*, *observacionais*, *experimentais*, *acurácia diagnóstica*, *propriedades psicométricas*, *avaliação econômica* e *revisões de literatura*:[@Grant2009; @Süt2014; @Souza2017; @reeves2017; @echevarría-guanilo2019; @Chassé2019; @Chidambaram2019; @Erdemir2020; @Yang2021; @chipman2022]

-   *Estudos básicos*[@Süt2014; @Chidambaram2019]

    -   Genética

    -   Celular

    -   Experimentos com animais

    -   Desenvolvimento de métodos

-   *Estudos de simulação computacional*[@Erdemir2020; @chipman2022]

-   *Estudos de propriedades psicométricas*[@Souza2017; @echevarría-guanilo2019]

    -   Validade

    -   Concordância

    -   Confiabilidade

-   *Estudos de desempenho diagnóstico*[@Chassé2019; @Yang2021]

    -   Transversal

    -   Caso-Controle

    -   Comparativo

    -   Totalmente pareado

    -   Parcialmente pareado com subgrupo aleatório

    -   Parcialmente pareado com subgrupo não aleatório

    -   Não pareado aleatório

    -   Não pareado não aleatório

-   *Estudos observacionais*[@Süt2014; @Chidambaram2019]

    -   Descritivo

        -   Estudo de caso

        -   Série de casos

        -   Transversal

    -   Analítico

        -   Transversal

        -   Caso-Controle

            -   Caso-Controle aninhado

            -   Caso-Coorte

    -   Coorte prospectiva ou retrospectiva

-   *Estudos quase-experimentais*[@reeves2017]

    -   Quase-aleatorizado controlado

    -   Estimação de variável instrumental

    -   Descontinuidade de regressão

    -   Série temporal interrompida controlada

    -   Série temporal interrompida

    -   Diferença

-   *Estudos experimentais*[@Süt2014; @Chidambaram2019]

    -   Fases I a IV

        -   Aleatorizado controlado

        -   Não-aleatorizado controlado

        -   Autocontrolado

        -   Cruzado

        -   Fatorial

    -   Campo

    -   Comunitário

-   *Estudos de avaliação econômica*[@Süt2014]

    -   Análise de custo

    -   Análise de minimização de custo

    -   Análise de custo-utilidade

    -   Análise de custo-efetividade

    -   Análise de custo-benefício

-   *Estudos de revisão*[@Grant2009]

    -   Estado-da-arte

    -   Narrativa

    -   Crítica

    -   Mapeamento

    -   Escopo

    -   Busca e revisão sistemática

    -   Sistematizada

    -   Sistemática

        -   Meta-análise

        -   Bibliométrica.[@donthu2021; @lim2023]

    -   Sistemática qualitativa

    -   Mista

    -   Visão geral

    -   Rápida

    -   Guarda-chuva

<br>

## Hierarquia da evidência científica

<br>

### Quais são os modelos de hierarquia da evidência científica?

-   O modelo “4S” organiza as fontes de evidência em uma hierarquia de quatro níveis: *Studies* (estudos), *Syntheses* (sínteses), *Synopses* (sinopses) e *Systems* (sistemas).[@haynes2001]

-   O modelo “5S” representa uma evolução dessa organização, estruturando a evidência em cinco níveis hierárquicos: *Studies* (estudos), *Syntheses* (sínteses), *Synopses* (sinopses), *Summaries* (sumários) e *Systems* (sistemas).[@Haynes2006]

-   O modelo “6S” constitui um refinamento do modelo “5S”, organizando as fontes de evidência em seis níveis hierárquicos, com base no grau de pré-avaliação e aplicabilidade clínica: *Studies* (estudos), *Synopses of Studies* (sinopses de estudos), *Syntheses* (sínteses), *Synopses of Syntheses* (sinopses de revisões), *Summaries* (sumários — diretrizes e textos clínicos) e *Systems* (sistemas de decisão clínica).[@Dicenso2009]

-   Recomenda-se iniciar a busca pela evidência no nível mais alto disponível. Na ausência de informações adequadas, deve-se prosseguir progressivamente para níveis inferiores da hierarquia.[@haynes2001]

-   À medida que se avança na hierarquia, diminui o esforço necessário para interpretar a evidência, uma vez que os níveis superiores já apresentam informações previamente avaliadas e sintetizadas.[@shaneyfelt2016]

-   No nível basal da pirâmide (*Studies*), existe ainda uma hierarquia interna entre os diferentes desenhos de estudo, variando desde estudos experimentais iniciais até ensaios clínicos randomizados e revisões sistemáticas.[@shaneyfelt2016]

<br>

### Quais são as limitações da hierarquia da evidência científica?

- O modelo tradicional da pirâmide da evidência tem sido progressivamente questionado diante das transformações tecnológicas recentes, especialmente com a incorporação da inteligência artificial na pesquisa clínica.[@bellini2023]

- A hierarquia tradicional tende a supervalorizar estudos experimentais altamente controlados, assumindo que maior validade interna implica automaticamente maior aplicabilidade clínica. Estudos conduzidos em condições ideais podem apresentar baixa validade externa, limitando sua generalização para contextos reais.[@Tomlin2011]

- A avaliação de estudos deve considerar separadamente a validade interna (capacidade de estabelecer relações causais sob controle experimental) e a validade externa (grau de generalização dos resultados para contextos reais).[@Tomlin2011]

- Em estudos qualitativos, a avaliação da qualidade metodológica não se baseia nos conceitos tradicionais de validade interna e externa, mas sim em critérios como autenticidade e transferibilidade, que refletem a fidelidade da descrição da experiência e sua aplicabilidade teórica a outros contextos.[@Tomlin2011]

- A posição da meta-análise no topo da hierarquia da evidência não é absoluta. Embora integre resultados de ensaios clínicos randomizados, sua validade depende diretamente da qualidade metodológica dos estudos incluídos, podendo reproduzir ou até amplificar vieses presentes nas evidências primárias.[@Berlin2014]

- Embora útil como ferramenta de organização e tomada de decisão, a hierarquia da evidência deve ser interpretada como um guia, e não como uma regra absoluta, uma vez que a qualidade metodológica pode variar dentro de cada nível.[@shaneyfelt2016]

- Os níveis superiores da pirâmide dependem diretamente da qualidade das evidências disponíveis nos níveis inferiores, de modo que limitações nos estudos primários podem impactar toda a cadeia de síntese do conhecimento.[@shaneyfelt2016]

- Existe um intervalo temporal entre a produção de novas evidências e sua incorporação nos níveis superiores da hierarquia, o que pode limitar a atualidade de algumas fontes secundárias.[@shaneyfelt2016]

- Evidências pertencentes a um mesmo nível hierárquico podem apresentar qualidade metodológica variável, de modo que a classificação por tipo de estudo não garante, por si só, maior validade científica.[@shaneyfelt2016]

- A avaliação crítica da evidência deve considerar múltiplas dimensões, evitando uma interpretação rígida da hierarquia e reforçando a necessidade de julgamento clínico e metodológico na tomada de decisão.[@murad2016]

- Ensaios clínicos randomizados iniciam como evidência de alta qualidade, mas podem ser rebaixados dependendo de limitações metodológicas, enquanto estudos observacionais podem ser elevados de nível quando apresentam efeitos consistentes, fortes e biologicamente plausíveis.[@murad2016]

- Embora a hierarquia tradicional da evidência posicione ensaios clínicos randomizados e revisões sistemáticas no topo, estudos mais recentes demonstram que essa classificação, isoladamente, pode ser insuficiente para determinar a qualidade real da evidência.[@murad2016]

<br>

```{r piramide, echo = FALSE, warning = FALSE, message = FALSE, appendix = TRUE, fig.align = 'center', layout='Blank', ph=officer::ph_location_fullsize(), results = "asis", fig.fullwidth = TRUE, fig.cap = "Hierarquia da evidência científica: modelo 6S"}
library(dplyr)

# Dados
levels <- data.frame(
  level = factor(c(
    "Estudos",
    "Sinopses de estudos",
    "Sínteses",
    "Sinopses de sínteses",
    "Sumários",
    "Sistemas"
  ), levels = c(
    "Estudos",
    "Sinopses de estudos",
    "Sínteses",
    "Sinopses de sínteses",
    "Sumários",
    "Sistemas"
  )),
  width = c(6, 5, 4, 3, 2, 1)
)

# Coordenadas
pyramid_data <- levels %>%
  dplyr::mutate(
    ymin = as.numeric(level) - 1,
    ymax = as.numeric(level),
    ymid = (ymin + ymax) / 2
  )

# Polígonos
poly_data <- do.call(rbind, lapply(1:nrow(pyramid_data), function(i) {
  
  base_width <- levels$width[i]
  top_width  <- if (i < nrow(levels)) levels$width[i + 1] else 0
  
  data.frame(
    x = c(
      -base_width/2,
       base_width/2,
       top_width/2,
      -top_width/2
    ),
    y = c(
      pyramid_data$ymin[i],
      pyramid_data$ymin[i],
      pyramid_data$ymax[i],
      pyramid_data$ymax[i]
    ),
    level = levels$level[i]
  )
}))

# Paleta cinza claro (base → topo)
grey_palette <- c(
  "Estudos" = "#BDBDBD",
  "Sinopses de estudos" = "#C9C9C9",
  "Sínteses" = "#D6D6D6",
  "Sinopses de sínteses" = "#E2E2E2",
  "Sumários" = "#EEEEEE",
  "Sistemas" = "#EDEDED"
)

# Plot
ggplot2::ggplot(poly_data, ggplot2::aes(x = x, y = y, group = level, fill = level)) +
  ggplot2::geom_polygon(color = "black", linewidth = 0.4) +
  ggplot2::geom_text(
    data = pyramid_data,
    ggplot2::aes(x = 0, y = ymid, label = level),
    size = 4,
    fontface = "bold"
  ) +
  ggplot2::scale_fill_manual(values = grey_palette) +
  ggplot2::coord_equal() +
  ggplot2::theme_void() +
  ggplot2::theme(
    legend.position = "none",
    plot.title = ggplot2::element_text(hjust = 0.5, face = "bold", size = 14),
    plot.subtitle = ggplot2::element_text(hjust = 0.5, size = 10)
  )
```

<br>

```{r, echo=FALSE, warning=FALSE, results='asis', eval=knitr::is_html_output()}
cat(readLines("citation.html"), sep = "\n")
```

<br>
