```{=openxml}
<w:p>
  <w:r>
    <w:br w:type="page"/>
  </w:r>
</w:p>
```
# **Delineamento de estudos** {#delineamento-estudos}

<br>

## Critérios de delineamento

<br>

### Quais critérios são utilizados para classificar os delineamentos de estudos?

-   Os delineamentos de estudos podem ser classificados segundo múltiplos eixos conceituais, que devem ser integrados de forma dinâmica.[@hochman2005]

-   Originalidade do estudo: primário ou secundário.[@hochman2005]

-   Interferência do pesquisador: observacional ou intervencional.[@hochman2005]

-   Unidade de análise: clínico ou experimental.[@hochman2005]

-   Perfil epidemiológico: descritivo ou analítico.[@hochman2005]

-   Direcionalidade temporal: prospectivo ou retrospectivo.[@hochman2005]

-   Período de seguimento: transversal ou longitudinal.[@hochman2005]

-   Relação temporal entre exposição e desfecho: coorte ou caso-controle.[@hochman2005]

-   Existência de controle comparativo: controlado, comparativo ou não controlado.[@hochman2005]

-   Tipo de frequência estudada: prevalência ou incidência.[@hochman2005]

-   Aleatorização amostral: aleatorizado ou não aleatorizado.[@hochman2005]

-   Nível de mascaramento: aberto, unicego, duplo-cego, triplo-cego ou quádruplo-cego.[@hochman2005]

<br>

## Alocação

<br>

### O que é alocação?

-   Alocação é o processo pelo qual os participantes de um estudo são distribuídos entre os diferentes grupos da pesquisa (por exemplo, grupo experimental e grupo controle).[@hochman2005]

-   A qualidade da alocação influencia diretamente o risco de vieses de seleção e a comparabilidade entre os grupos.[@hochman2005]

-   A alocação verdadeiramente aleatória reduz a influência de fatores confundidores, aumenta a validade interna do estudo e permite aplicação adequada de testes estatísticos inferenciais.[@hochman2005]

<br>

### Quais são os tipos de alocação?

-   Alocação pode ser aleatória (randomização), quando a distribuição é feita por sorteio ou método imprevisível.[@hochman2005]

-   Alocação pode ser não aleatória, quando a distribuição segue critérios definidos previamente (ordem de chegada, conveniência, decisão, dentre outros).[@hochman2005]

<br>

```{r alocacao-1-1, include = TRUE, echo = FALSE, warning = FALSE, message = FALSE, appendix = TRUE, fig.align = 'center', layout='Blank', ph=officer::ph_location_fullsize(), results = "asis", fig.cap = "Alocação 1:1 entre dois grupos de participantes"}
allocation_plot <- function(n_left = 6,
                            lab_title = "Alocação Aleatória (1:1)",
                            img_path  = "./images/person.svg",
                            right_split_y = 3,
                            gap = 0.2,
                            curve_frac = 0.85) {

  # painéis
  left_panel  <- data.frame(xmin = 0, xmax = 4,  ymin = 0, ymax = 6.2)
  right_panel <- data.frame(xmin = 6.8, xmax = 11, ymin = 0, ymax = 6)

  # pessoas no painel esquerdo
  left_people <- data.frame(
    x = seq(0.6, 3.4, length.out = n_left),
    y = rep(3, n_left),
    id = 1:n_left,
    image = img_path
  )

  # alocação aleatória balanceada
  arms <- sample(rep(c("A","B"), length.out = n_left))
  ids_A <- left_people$id[arms == "A"]
  ids_B <- left_people$id[arms == "B"]

  make_row <- function(ids, yval, xmin = 7.7, xmax = 10.3) {
    xs <- seq(xmin, xmax, length.out = max(3, length(ids)))
    data.frame(x = xs[seq_along(ids)], y = yval, id = ids, image = img_path)
  }
  right_top <- make_row(ids_A, yval = 4.8); right_top$arm <- "A"
  right_bot <- make_row(ids_B, yval = 1.2); right_bot$arm <- "B"
  right_people <- rbind(right_top, right_bot)

  # setas: origem, nó e destinos (primeiros de cada fileira)
  origin <- data.frame(x = left_panel$xmax + 0.2, y = 3.0)
  node   <- data.frame(x = 5.5, y = 3.0)
  dest_A <- subset(right_top, id == min(right_top$id))[1, c("x","y")]
  dest_B <- subset(right_bot, id == min(right_bot$id))[1, c("x","y")]

  # encurtar curvas para não entrar no ícone
  shorten <- function(x0, y0, x1, y1, frac = 0.85) {
    data.frame(x = x0 + frac * (x1 - x0),
               y = y0 + frac * (y1 - y0))
  }
  end_A <- shorten(node$x, node$y, dest_A$x, dest_A$y, frac = curve_frac)
  end_B <- shorten(node$x, node$y, dest_B$x, dest_B$y, frac = curve_frac)

  ggplot2::ggplot() +
    # painel esquerdo
    ggplot2::annotate("rect",
      xmin = left_panel$xmin, xmax = left_panel$xmax,
      ymin = left_panel$ymin, ymax = left_panel$ymax,
      fill = "grey90", colour = "black"
    ) +
    # painel direito superior
    ggplot2::annotate("rect",
      xmin = right_panel$xmin, xmax = right_panel$xmax,
      ymin = right_split_y + gap/2, ymax = right_panel$ymax,
      fill = "grey90", colour = "black"
    ) +
    # painel direito inferior
    ggplot2::annotate("rect",
      xmin = right_panel$xmin, xmax = right_panel$xmax,
      ymin = right_panel$ymin, ymax = right_split_y - gap/2,
      fill = "grey85", colour = "black"
    ) +

    # pessoas
    ggimage::geom_image(data = left_people,
                        ggplot2::aes(x, y, image = image), size = 0.08) +
    ggplot2::geom_text(data = left_people,
                       ggplot2::aes(x, y, label = id), vjust = 3, size = 3) +
    ggimage::geom_image(data = right_people,
                        ggplot2::aes(x, y, image = image), size = 0.08) +
    ggplot2::geom_text(data = right_people,
                       ggplot2::aes(x, y, label = id), vjust = 3, size = 3) +

    # setas
    ggplot2::annotate("segment",
      x = origin$x, y = origin$y,
      xend = node$x,  yend = node$y,
      colour = "black", linewidth = 1
    ) +
    ggplot2::annotate("curve",
      x = node$x, y = node$y,
      xend = end_A$x, yend = end_A$y,
      curvature = 0.28,
      arrow = grid::arrow(length = grid::unit(0.25, "inches"), type = "closed"),
      colour = "black", linewidth = 1
    ) +
    ggplot2::annotate("curve",
      x = node$x, y = node$y,
      xend = end_B$x, yend = end_B$y,
      curvature = -0.28,
      arrow = grid::arrow(length = grid::unit(0.25, "inches"), type = "closed"),
      colour = "black", linewidth = 1
    ) +

    # rótulos
    ggplot2::annotate("text", x = 2, y = 5.6, label = "Amostra", size = 4) +
    ggplot2::annotate("text",
      x = right_panel$xmin + 0.5, y = 5.5,
      label = "Grupo A", hjust = 0, size = 4
    ) +
    ggplot2::annotate("text",
      x = right_panel$xmin + 0.5, y = 2.0,
      label = "Grupo B", hjust = 0, size = 4
    ) +

    ggplot2::ggtitle(lab_title) +
    ggplot2::theme_void() +
    ggplot2::theme(
      plot.background = ggplot2::element_rect(fill = "white", colour = NA),
      plot.title = ggplot2::element_text(hjust = 0.5, size = 14),
      plot.margin = ggplot2::margin(14, 14, 14, 14)
    )
}

# exemplo
allocation_plot(n_left = 10)
```

<br>

## Mascaramento

-   .[@REF]

<br>

### O que é mascaramento?

-   Mascaramento (ou cegamento) é o procedimento metodológico pelo qual uma ou mais partes envolvidas na pesquisa desconhecem a qual grupo os participantes pertencem.[@hochman2005]

-   O objetivo principal do mascaramento é reduzir vieses de observação, expectativa e interpretação dos resultados.[@hochman2005]

<br>

### Quais são os tipos de mascaramento?

-   Aberto (*open label*): todos sabem a alocação.[@hochman2005]

-   Unicego; apenas os participantes desconhecem a alocação.[@hochman2005]

-   Duplo-cego: participantes e equipe avaliadora desconhecem a alocação.[@hochman2005]

-   Triplo-cego: inclui também o bioestatístico.[@hochman2005]

-   Quádruplo-cego: inclui ainda o autor responsável pela redação da discussão inicial.[@hochman2005]

<br>

## Pareamento

<br>

### O que é pareamento?

-   Pareamento significa que para cada participante de um grupo (por exemplo, com alguma condição clínica), existe um (ou mais) participantes (por exemplo, grupo controle) que possui características iguais ou similares relativas a algumas variáveis de interesse.[@Bland1994]

-   As variáveis escolhidas para pareamento devem ter relação com as variáveis de desfecho, mas não são de interesse elas mesmas.[@Bland1994]

-   O ajuste por pareamento deve ser incluído nas análises estatísticas mesmo que as variáveis de pareamento não sejam consideradas prognósticas ou confundidores na amostra estudada.[@Bland1994]

-   A ausência de evidência estatística de diferença entre grupos não é considerada pareamento.[@Bland1994]

<br>

## Aleatorização

<br>

### O que é aleatorização?

-   Aleatorização é o processo de distribuição dos participantes nos diferentes grupos do estudo por meio de um mecanismo imprevisível, garantindo que todos tenham a mesma probabilidade de serem alocados a qualquer grupo.[@hochman2005]

-   Os principais objetivos da aleatorização são minimizar vieses de seleção, balancear variáveis conhecidas e desconhecidas entre os grupos, assegurar comparabilidade amostral e fortalecer a validade interna da pesquisa.[@hochman2005]

<br>

### Quais são os métodos de aleatorização?

-   Sorteio simples: cada participante tem a mesma probabilidade de ser alocado a qualquer grupo, sem restrições.[@hochman2005]

-   Tabelas de números aleatórios: uso de tabelas pré-geradas de números aleatórios para determinar a alocação.[@hochman2005]

-   Geradores computacionais: uso de algoritmos de geração de números aleatórios em softwares para alocação.[@hochman2005]

-   Blocos: os participantes são alocados em blocos de tamanho fixo para garantir equilíbrio entre os grupos ao longo do tempo.[@hochman2005]

-   Estratificação: os participantes são estratificados por características relevantes (por exemplo, idade, sexo) e depois aleatoriamente alocados dentro de cada estrato para garantir equilíbrio dessas características entre os grupos.[@hochman2005]

<br>

### Quais são as vantagens e desvantagens da aleatorização simples?

-   A aleatorização simples, embora metodologicamente correta, pode gerar desequilíbrio numérico entre os grupos, especialmente em estudos com amostras pequenas. Estudos de simulação demonstram que a probabilidade de equilíbrio perfeito (1:1) é baixa, independentemente do tamanho da amostra.[@shibasaki2018]

-   Em amostras pequenas (n ≤ 60), esse desequilíbrio pode reduzir o poder estatístico, aumentando o risco de erro do tipo II. À medida que o tamanho amostral cresce, o impacto do desequilíbrio no poder estatístico diminui substancialmente.[@shibasaki2018]

-   Em amostras pequenas (\< 60 participantes), recomenda-se a utilização de randomização em blocos ou métodos que restrinjam o desequilíbrio.[@shibasaki2018]

-   Em amostras maiores (\> 60), a aleatorização simples tende a ser aceitável, pois o desequilíbrio raramente compromete o poder estatístico de forma relevante.[@shibasaki2018]

<br>

## Taxonomia de estudos

<br>

### Como podem ser classificados os estudos científicos?

-   Estudos científicos podem ser classificados em *básicos*, *observacionais*, *experimentais*, *acurácia diagnóstica*, *propriedades psicométricas*, *avaliação econômica* e *revisões de literatura*:[@Grant2009; @Süt2014; @Souza2017; @reeves2017; @echevarría-guanilo2019; @Chassé2019; @Chidambaram2019; @Erdemir2020; @Yang2021; @chipman2022]

-   *Estudos básicos*[@Süt2014; @Chidambaram2019]

    -   Genética

    -   Celular

    -   Experimentos com animais

    -   Desenvolvimento de métodos

-   *Estudos de simulação computacional*[@Erdemir2020; @chipman2022]

-   *Estudos de propriedades psicométricas*[@Souza2017; @echevarría-guanilo2019]

    -   Validade

    -   Concordância

    -   Confiabilidade

-   *Estudos de desempenho diagnóstico*[@Chassé2019; @Yang2021]

    -   Transversal

    -   Caso-Controle

    -   Comparativo

    -   Totalmente pareado

    -   Parcialmente pareado com subgrupo aleatório

    -   Parcialmente pareado com subgrupo não aleatório

    -   Não pareado aleatório

    -   Não pareado não aleatório

-   *Estudos observacionais*[@Süt2014; @Chidambaram2019]

    -   Descritivo

        -   Estudo de caso

        -   Série de casos

        -   Transversal

    -   Analítico

        -   Transversal

        -   Caso-Controle

            -   Caso-Controle aninhado

            -   Caso-Coorte

    -   Coorte prospectiva ou retrospectiva

-   *Estudos quase-experimentais*[@reeves2017]

    -   Quase-aleatorizado controlado

    -   Estimação de variável instrumental

    -   Descontinuidade de regressão

    -   Série temporal interrompida controlada

    -   Série temporal interrompida

    -   Diferença

-   *Estudos experimentais*[@Süt2014; @Chidambaram2019]

    -   Fases I a IV

        -   Aleatorizado controlado

        -   Não-aleatorizado controlado

        -   Autocontrolado

        -   Cruzado

        -   Fatorial

    -   Campo

    -   Comunitário

-   *Estudos de avaliação econômica*[@Süt2014]

    -   Análise de custo

    -   Análise de minimização de custo

    -   Análise de custo-utilidade

    -   Análise de custo-efetividade

    -   Análise de custo-benefício

-   *Estudos de revisão*[@Grant2009]

    -   Estado-da-arte

    -   Narrativa

    -   Crítica

    -   Mapeamento

    -   Escopo

    -   Busca e revisão sistemática

    -   Sistematizada

    -   Sistemática

        -   Meta-análise

        -   Bibliométrica.[@donthu2021; @lim2023]

    -   Sistemática qualitativa

    -   Mista

    -   Visão geral

    -   Rápida

    -   Guarda-chuva

<br>

```{r, echo=FALSE, warning=FALSE, results='asis', eval=knitr::is_html_output()}
cat(readLines("citation.html"), sep = "\n")
```

<br>
