# **Delineamento de estudos** {#delineamento-estudos}

<br>

## Critérios de delineamento

<br>

### Quais critérios são utilizados para classificar os delineamentos de estudos?

- .[@REF]

<br>

## Alocação

<br>

### O que é alocação?

-   .[@REF]

<br>

```{r alocacao-1-1, include = TRUE, echo = FALSE, warning = FALSE, message = FALSE, appendix = TRUE, fig.align = 'center', layout='Blank', ph=officer::ph_location_fullsize(), results = "asis", fig.cap = "Alocação 1:1 entre dois grupos de participantes"}
allocation_plot <- function(n_left = 6,
                            lab_title = "Alocação Aleatória (1:1)",
                            img_path  = "./images/person.svg",
                            right_split_y = 3,
                            gap = 0.2,
                            curve_frac = 0.85) {

  # painéis
  left_panel  <- data.frame(xmin = 0, xmax = 4,  ymin = 0, ymax = 6.2)
  right_panel <- data.frame(xmin = 6.8, xmax = 11, ymin = 0, ymax = 6)

  # pessoas no painel esquerdo
  left_people <- data.frame(
    x = seq(0.6, 3.4, length.out = n_left),
    y = rep(3, n_left),
    id = 1:n_left,
    image = img_path
  )

  # alocação aleatória balanceada
  arms <- sample(rep(c("A","B"), length.out = n_left))
  ids_A <- left_people$id[arms == "A"]
  ids_B <- left_people$id[arms == "B"]

  make_row <- function(ids, yval, xmin = 7.7, xmax = 10.3) {
    xs <- seq(xmin, xmax, length.out = max(3, length(ids)))
    data.frame(x = xs[seq_along(ids)], y = yval, id = ids, image = img_path)
  }
  right_top <- make_row(ids_A, yval = 4.8); right_top$arm <- "A"
  right_bot <- make_row(ids_B, yval = 1.2); right_bot$arm <- "B"
  right_people <- rbind(right_top, right_bot)

  # setas: origem, nó e destinos (primeiros de cada fileira)
  origin <- data.frame(x = left_panel$xmax + 0.2, y = 3.0)
  node   <- data.frame(x = 5.5, y = 3.0)
  dest_A <- subset(right_top, id == min(right_top$id))[1, c("x","y")]
  dest_B <- subset(right_bot, id == min(right_bot$id))[1, c("x","y")]

  # encurtar curvas para não entrar no ícone
  shorten <- function(x0, y0, x1, y1, frac = 0.85) {
    data.frame(x = x0 + frac * (x1 - x0),
               y = y0 + frac * (y1 - y0))
  }
  end_A <- shorten(node$x, node$y, dest_A$x, dest_A$y, frac = curve_frac)
  end_B <- shorten(node$x, node$y, dest_B$x, dest_B$y, frac = curve_frac)

  ggplot2::ggplot() +
    # painel esquerdo
    ggplot2::annotate("rect",
      xmin = left_panel$xmin, xmax = left_panel$xmax,
      ymin = left_panel$ymin, ymax = left_panel$ymax,
      fill = "grey90", colour = "black"
    ) +
    # painel direito superior
    ggplot2::annotate("rect",
      xmin = right_panel$xmin, xmax = right_panel$xmax,
      ymin = right_split_y + gap/2, ymax = right_panel$ymax,
      fill = "grey90", colour = "black"
    ) +
    # painel direito inferior
    ggplot2::annotate("rect",
      xmin = right_panel$xmin, xmax = right_panel$xmax,
      ymin = right_panel$ymin, ymax = right_split_y - gap/2,
      fill = "grey85", colour = "black"
    ) +

    # pessoas
    ggimage::geom_image(data = left_people,
                        ggplot2::aes(x, y, image = image), size = 0.08) +
    ggplot2::geom_text(data = left_people,
                       ggplot2::aes(x, y, label = id), vjust = 3, size = 3) +
    ggimage::geom_image(data = right_people,
                        ggplot2::aes(x, y, image = image), size = 0.08) +
    ggplot2::geom_text(data = right_people,
                       ggplot2::aes(x, y, label = id), vjust = 3, size = 3) +

    # setas
    ggplot2::annotate("segment",
      x = origin$x, y = origin$y,
      xend = node$x,  yend = node$y,
      colour = "black", linewidth = 1
    ) +
    ggplot2::annotate("curve",
      x = node$x, y = node$y,
      xend = end_A$x, yend = end_A$y,
      curvature = 0.28,
      arrow = grid::arrow(length = grid::unit(0.25, "inches"), type = "closed"),
      colour = "black", linewidth = 1
    ) +
    ggplot2::annotate("curve",
      x = node$x, y = node$y,
      xend = end_B$x, yend = end_B$y,
      curvature = -0.28,
      arrow = grid::arrow(length = grid::unit(0.25, "inches"), type = "closed"),
      colour = "black", linewidth = 1
    ) +

    # rótulos
    ggplot2::annotate("text", x = 2, y = 5.6, label = "Amostra", size = 4) +
    ggplot2::annotate("text",
      x = right_panel$xmin + 0.5, y = 5.5,
      label = "Grupo A", hjust = 0, size = 4
    ) +
    ggplot2::annotate("text",
      x = right_panel$xmin + 0.5, y = 2.0,
      label = "Grupo B", hjust = 0, size = 4
    ) +

    ggplot2::ggtitle(lab_title) +
    ggplot2::theme_void() +
    ggplot2::theme(
      plot.background = ggplot2::element_rect(fill = "white", colour = NA),
      plot.title = ggplot2::element_text(hjust = 0.5, size = 14),
      plot.margin = ggplot2::margin(14, 14, 14, 14)
    )
}

# exemplo
allocation_plot(n_left = 10)
```

<br>

## Cegamento

-   .[@REF]

<br>

### O que é cegamento?

<br>

## Pareamento

<br>

### O que é pareamento?

-   Pareamento significa que para cada participante de um grupo (por exemplo, com alguma condição clínica), existe um (ou mais) participantes (por exemplo, grupo controle) que possui características iguais ou similares relativas a algumas variáveis de interesse.[@Bland1994]

-   As variáveis escolhidas para pareamento devem ter relação com as variáveis de desfecho, mas não são de interesse elas mesmas.[@Bland1994]

-   O ajuste por pareamento deve ser incluído nas análises estatísticas mesmo que as variáveis de pareamento não sejam consideradas prognósticas ou confundidores na amostra estudada.[@Bland1994]

-   A ausência de evidência estatística de diferença entre grupos não é considerada pareamento.[@Bland1994]

<br>

## Aleatorização

<br>

### O que é aleatorização?

-   .[@REF]

<br>

## Taxonomia de estudos

<br>

### Como podem ser classificados os estudos científicos?

-   Estudos científicos podem ser classificados em *básicos*, *observacionais*, *experimentais*, *acurácia diagnóstica*, *propriedades psicométricas*, *avaliação econômica* e *revisões de literatura*:[@Grant2009; @Süt2014; @Souza2017; @reeves2017; @echevarría-guanilo2019; @Chassé2019; @Chidambaram2019; @Erdemir2020; @Yang2021; @chipman2022]

-   *Estudos básicos*[@Süt2014; @Chidambaram2019]

    -   Genética

    -   Celular

    -   Experimentos com animais

    -   Desenvolvimento de métodos

-   *Estudos de simulação computacional*[@Erdemir2020; @chipman2022]

-   *Estudos de propriedades psicométricas*[@Souza2017; @echevarría-guanilo2019]

    -   Validade

    -   Concordância

    -   Confiabilidade

-   *Estudos de desempenho diagnóstico*[@Chassé2019; @Yang2021]

    -   Transversal

    -   Caso-Controle

    -   Comparativo

    -   Totalmente pareado

    -   Parcialmente pareado com subgrupo aleatório

    -   Parcialmente pareado com subgrupo não aleatório

    -   Não pareado aleatório

    -   Não pareado não aleatório

-   *Estudos observacionais*[@Süt2014; @Chidambaram2019]

    -   Descritivo

        -   Estudo de caso

        -   Série de casos

        -   Transversal

    -   Analítico

        -   Transversal

        -   Caso-Controle

            -   Caso-Controle aninhado

            -   Caso-Coorte

    -   Coorte prospectiva ou retrospectiva

-   *Estudos quase-experimentais*[@reeves2017]

    -   Quase-aleatorizado controlado

    -   Estimação de variável instrumental

    -   Descontinuidade de regressão

    -   Série temporal interrompida controlada

    -   Série temporal interrompida

    -   Diferença

-   *Estudos experimentais*[@Süt2014; @Chidambaram2019]

    -   Fases I a IV

        -   Aleatorizado controlado

        -   Não-aleatorizado controlado

        -   Autocontrolado

        -   Cruzado

        -   Fatorial

    -   Campo

    -   Comunitário

-   *Estudos de avaliação econômica*[@Süt2014]

    -   Análise de custo

    -   Análise de minimização de custo

    -   Análise de custo-utilidade

    -   Análise de custo-efetividade

    -   Análise de custo-benefício

-   *Estudos de revisão*[@Grant2009]

    -   Estado-da-arte

    -   Narrativa

    -   Crítica

    -   Mapeamento

    -   Escopo

    -   Busca e revisão sistemática

    -   Sistematizada

    -   Sistemática

        -   Meta-análise

        -   Bibliométrica.[@donthu2021; @lim2023]

    -   Sistemática qualitativa

    -   Mista

    -   Visão geral

    -   Rápida

    -   Guarda-chuva

<br>

```{r, echo=FALSE, warning=FALSE, results='asis', eval=knitr::is_html_output()}
cat(readLines("citation.html"), sep = "\n")
```

<br>
