# **Desempenho diagnóstico** {#desempenho-diagnostico}

<br>

## Características

<br>

### Quais são as características de estudos de desempenho diagnóstico?

-   .[@REF]

<br>

## Tabelas 2x2

<br>

### O que é uma tabela de confusão 2x2?

-   Tabela de confusão é uma matriz de 2 linhas por 2 colunas que permite analisar o desempenho de classificação de uma variável dicotômica (padrão-ouro ou referência) versus outra variável dicotômica (novo teste).[@steckelberg2004]

<br>

### Como analisar o desempenho diagnóstico em tabelas 2x2?

-   Verdadeiro-positivo ($VP$): caso com a condição presente e corretamente identificado como tal.[@greenhalgh1997b]

-   Falso-negativo ($FN$): caso com a condição presente e erroneamente identificado como ausente.[@greenhalgh1997b]

-   Verdadeiro-negativo ($VN$): controle sem a condição presente e corretamente identificados como tal.[@greenhalgh1997b]

-   Falso-positivo ($FP$): controle sem a condição presente e erroneamente identificado como presente.[@greenhalgh1997b]

<br>

```{r crosstable, echo = FALSE, warning = FALSE, message = FALSE, appendix = TRUE, fig.align = 'center', layout='Blank', ph=officer::ph_location_fullsize(), results = "asis", fig.fullwidth = TRUE}
cross.table <-
  matrix(
    c(
      '$VP$',
      '$FN$',
      '$VP+FN$',
      '$FP$',
      '$VN$',
      '$FP+VN$',
      '$VP+FP$',
      '$FN+VN$',
      '$N=VP+VN+FP+FN$'
    ),
    nrow = 3,
    ncol = 3,
    byrow = FALSE
  )
rownames(cross.table) <-
  c("Teste positivo", "Teste negativo", "Total")
colnames(cross.table) <-
  c("Condição presente", "Condição ausente", "Total")

# exibe a tabela de dados
kableExtra::kable(
  cross.table,
  align = "c",
  format = ifelse(knitr::is_html_output(), "html", "latex"),
  booktabs = TRUE,
  linesep = "",
  escape = FALSE,
  caption = "Tabela de confusão 2x2 para análise de desempenho diagnóstico de testes e variáveis dicotômicas."
) %>%
  kableExtra::kable_styling(
    latex_options = c("basic"),
    bootstrap_options = c("basic", "hover", "condensed", "responsive"),
    full_width = ifelse(knitr::is_html_output(), T, T),
    position = "center"
  ) %>%
  kableExtra::row_spec(0, bold = TRUE, extra_css = "border-top: 1px solid; border-bottom: 1px solid") %>%
  kableExtra::row_spec((dim(cross.table)[1] - 1), bold = TRUE, extra_css = "border-bottom: 1px solid") %>%
  kableExtra::column_spec(1, bold = TRUE) %>%
  kableExtra::row_spec(dim(cross.table)[1], extra_css = "border-bottom: 1px solid")
```

<br>

-   Tabelas de confusão também podem ser visualizadas em formato de árvores de frequência.[@steckelberg2004]

```{r frequency-tree, echo = FALSE, warning = FALSE, message = FALSE, appendix = TRUE, fig.align = 'center', layout='Blank', ph=officer::ph_location_fullsize(), results = "asis", fig.fullwidth = TRUE, fig.cap = "Árvore de frequência do desempenho diagnóstico de uma tabela de confusão 2x2 representando um método novo (dicotômico) comparado ao método padrão-ouro ou referência (dicotômico)."}
# generate data
gold.std <- rbinom(n = 100, size = 1, prob = 0.5)
new.test <- rbinom(n = 100, size = 1, prob = 0.5)
dataset <- data.frame("Padrão-ouro" = gold.std, "Novo teste" = new.test)

# change labels
my_txt <-
  riskyr::init_txt(
    cond_lbl = "Padrão-ouro",
    cond_true_lbl = "Presente",
    cond_false_lbl = "Ausente",
    hi_lbl = "VP",
    mi_lbl = "FN",
    fa_lbl = "FP",
    cr_lbl = "VN"
  )

# plot the frequency tree
riskyr::plot_prism(
  dataset,
  by = "cd",
  show_accu = TRUE,
  main = NULL,
  sub = NULL,
  col_pal = riskyr::pal_bw,
  f_lbl = "nam",
  p_lbl = "no",
  lbl_txt = my_txt,
  f_lwd = .5
)
```

<br>

::: {.infobox .Rlogo data-latex="{images/Rlogo}"}
O pacote *riskyr*[@riskyr] fornece a função [*plot_prism*](https://www.rdocumentation.org/packages/riskyr/versions/0.4.0/topics/plot_prism) para construir árvores de frequência a partir de diferentes cenários.
:::

<br>

### Quais probabilidades caracterizam o desempenho diagnóstico de um teste em tabelas 2x2?

-   Sensibilidade ($SEN$), equação \@ref(eq:sen): Proporção de verdadeiro-positivos dentre aqueles com a condição.[@greenhalgh1997b]

\begin{equation}
(\#eq:sen)
SEN = \dfrac{VP}{VP+FN}
\end{equation}

-   Especificidade ($ESP$), equação \@ref(eq:esp): Proporção de verdadeiro-negativos dentre aqueles sem a condição.[@greenhalgh1997b]

<br>

\begin{equation}
(\#eq:esp)
ESP = \dfrac{VN}{VN+FP}
\end{equation}

<br>

-   Valor preditivo positivo ($VPP$), equação \@ref(eq:vpp): Proporção de casos corretamente identificados como verdadeiro-positivos.[@greenhalgh1997b]

<br>

\begin{equation}
(\#eq:vpp)
VPP = \dfrac{VP}{VP+FP}
\end{equation}

<br>

-   Valor preditivo negativo ($VPN$), equação \@ref(eq:vpn): Proporção de controles corretamente identificados como verdadeiro-negativos.[@greenhalgh1997b]

<br>

\begin{equation}
(\#eq:vpn)
VPN = \dfrac{VN}{VN+FN}
\end{equation}

<br>

-   Acurácia ($ACU$), equação \@ref(eq:acu): Proporção de casos e controle corretamente identificados.[@greenhalgh1997b]

<br>

\begin{equation}
(\#eq:acu)
ACU = \dfrac{VP+VN}{VP+VN+FP+FN}
\end{equation}

<br>

-   Razão de chances diagnóstica ($DOR$), equação \@ref(eq:dor): Razão entre a chance de um teste ser positivo quando a condição está presente e a chance de um teste ser positivo quando a condição está ausente.[@Glas2003]

\begin{equation}
(\#eq:dor)
DOR = \dfrac{VP}{FN} \div \dfrac{FP}{VN} = \dfrac{VP \cdot VN}{FP \cdot FN}
\end{equation}

<br>

```{r crosstable-prob, echo = FALSE, warning = FALSE, message = FALSE, appendix = TRUE, fig.align = 'center', layout='Blank', ph=officer::ph_location_fullsize(), results = "asis", fig.fullwidth = TRUE}
cross.table <-
  matrix(
    c(
      '$VP$',
      '$FN$',
      '$VP+FN$',
      '$SEN = \\frac{VP}{VP+FN}$',
      '$FP$',
      '$VN$',
      '$FP+VN$',
      '$ESP = \\frac{VN}{VN+FP}$',
      '$VP+FP$',
      '$FN+VN$',
      '$N=VP+VN+FP+FN$',
      '',
      '$VPP = \\frac{VP}{VP+FP}$',
      '$VPN = \\frac{VN}{VN+FN}$',
      '',
      '$ACU = \\frac{VP+VN}{VP+VN+FP+FN}$ \\ $DOR = \\frac{VP \\cdot VN}{FP \\cdot FN}$'
    ),
    nrow = 4,
    ncol = 4,
    byrow = FALSE
  )

rownames(cross.table) <- c("Teste positivo", "Teste negativo", "Total", "Probabilidades")
colnames(cross.table) <- c("Condição presente",
                           "Condição ausente",
                           "Total",
                           "Probabilidades")

# exibe a tabela de dados
kableExtra::kable(
  cross.table,
  align = "c",
  format = ifelse(knitr::is_html_output(), "html", "latex"),
  booktabs = TRUE,
  linesep = "",
  escape = FALSE,
  caption = "Probabilidades calculados a partir da tabela de confusão 2x2 para análise de desempenho diagnóstico de testes e variáveis dicotômicas."
) %>%
  kableExtra::kable_styling(
    latex_options = c("basic"),
    bootstrap_options = c("basic", "hover", "condensed", "responsive"),
    full_width = ifelse(knitr::is_html_output(), T, T),
    position = "center"
  ) %>%
  kableExtra::row_spec(0, bold = TRUE, extra_css = "border-top: 1px solid; border-bottom: 1px solid") %>%
  kableExtra::row_spec((dim(cross.table)[1] - 1), bold = TRUE, extra_css = "border-bottom: 1px solid") %>%
  kableExtra::column_spec(1, bold = TRUE) %>%
  kableExtra::row_spec(dim(cross.table)[1], extra_css = "border-bottom: 1px solid")
```

<br>

::: {.infobox .Rlogo data-latex="{images/Rlogo}"}
O pacote *riskyr*[@riskyr] fornece a função [*comp_prob*](https://www.rdocumentation.org/packages/riskyr/versions/0.4.0/topics/comp_prob) para estimar 13 probabilidades relacionadas ao desempenho diagnóstico em tabelas 2x2.
:::

<br>

::: {.infobox .Rlogo data-latex="{images/Rlogo}"}
O pacote *caret*[@caret] fornece a função [*confusionMatrix*](https://www.rdocumentation.org/packages/caret/versions/3.45/topics/confusionMatrix) para estimar 11 probabilidades relacionadas ao desempenho diagnóstico em tabelas 2x2.
:::

<br>

## Gráficos *crosshair*

<br>

### O que um gráfico *crosshair*?

-   .[@phillips2010]

<br>

::: {.infobox .Rlogo data-latex="{images/Rlogo}"}
O pacote *mada*[@mada] fornece a função [*crosshair*](https://www.rdocumentation.org/packages/mada/versions/0.5.11/topics/crosshair) para criar um gráfico *crosshair*[@phillips2010] a partir de dados de verdadeiro-positivo, falso-positivo, verdadeiro-negativo e verdadeiro-positivo de tabelas de confusão 2x2.
:::

<br>

## Curvas ROC

<br>

### O que é a área sob a curva (AUROC)?

-   A área sob a curva ROC (AUC ou AUROC) quantifica o poder de discriminação ou desempenho diagnóstico na classificação de uma variável dicotômica.[@de2022]

<br>

::: {.infobox .Rlogo data-latex="{images/Rlogo}"}
O pacote *proc*[@pROC] fornece a função [*plot.roc*](https://www.rdocumentation.org/packages/pROC/versions/1.18.4/topics/plot.roc) para criar uma curva ROC.
:::

<br>

### Como interpretar a área sob a curva (ROC)?

-   A área sob a curva AUC varia no intervalo $[0.5; 1]$, com valores mais elevados indicando melhor discriminação ou desempenho do modelo de classificação.[@de2022]

-   As interpretações qualitativas (isto é: pobre/fraca/baixa, moderada/razoável/aceitável, boa ou muito boa/alta/excelente) dos valores de área sob a curva são arbitrários e não devem ser considerados isoladamente.[@de2022]

-   Modelos de classificação com valores altos de área sob a curva podem ser enganosos se os valores preditos por esses modelos não estiverem adequadamente calibrados.[@de2022]

<br>

### Como analisar o desempenho diagnóstico em desfechos com distribuição trimodal na população?

-   Limiares duplos podem ser utilizados para análise de desempenho diagnóstico de testes com distribuição trimodal.[@ferreira2021]

<br>

## Interpretação da validade de um teste

<br>

### Que itens devem ser verificados na interpretação de um estudo de validade?

-   O novo teste foi comparado junto ao método padrão-ouro.[@greenhalgh1997b]

-   As probabilidades pontuais estimadas que caracterizam o desempenho diagnóstico do novo teste são altas e adequadas para sua aplicação clínica.[@greenhalgh1997b]

-   Os intervalos de confiança estimados para as probabilidades do novo teste são estreitos e adequadas para sua aplicação clínica.[@greenhalgh1997b]

-   O novo teste possui adequada confiabilidade intra/inter examinadores.[@greenhalgh1997b]

-   O estudo de validação incluiu um espectro adequado da amostra.[@greenhalgh1997b]

-   Todos os participantes realizaram ambos o novo teste e o padrão-ouro no estudo de validação.[@greenhalgh1997b]

-   Os examinadores do novo teste estavam cegados para o resultado do teste padrão-ouro.[@greenhalgh1997b]

<br>

## Diretrizes para redação

<br>

### Quais são as diretrizes para redação de estudos diagnósticos?

-   Visite a rede *Enhancing the QUAlity and Transparency Of health Research* [EQUATOR Network](https://www.equator-network.org/) para encontrar diretrizes específicas para cada tipo de estudo de desempenho diagnóstico.

    -   *STARD 2015: An Updated List of Essential Items for Reporting Diagnostic Accuracy Studies*:[@bossuyt2015] <https://www.equator-network.org/reporting-guidelines/stard/>

<br>

```{r, echo=FALSE, warning=FALSE, results='asis', eval=knitr::is_html_output()}
cat(readLines("citation.html"), sep = "\n")
```

<br>
