# **Distribuições e parâmetros** {#distribuicoes-parametros}

<br>

## Distribuições de probabilidade

<br>

### O que são distribuições de probabilidade?

-   Uma distribuição de probabilidade é uma função que descreve os valores possíveis ou o intervalo de valores de uma variável (eixo horizontal) e a frequência com que cada valor é observado (eixo vertical).[@vetter2017]

<br>

### Como representar distribuições de probabilidade?

-   Tabelas de frequência, polígonos de frequência, gráficos de barras, histogramas e *boxplots* são formas de representar distribuições de probabilidade.[@s2011]

-   Tabelas de frequência mostram as categorias de medição e o número de observações em cada uma. É necessário conhecer o intervalo de valores (mínimo e máximo), que é dividido em intervalos arbitrários chamados "intervalos de classe".[@s2011]

-   Se houver muitos intervalos, não haverá redução significativa na quantidade de dados, e pequenas variações serão perceptíveis. Se houver poucos intervalos, a forma da distribuição não poderá ser adequadamente determinada.[@s2011]

-   A quantidade de intervalos pode ser determinada pelo método de Sturges, que é dado pela fórmula $k = 1 + 3.322 \times \log_{10}(n)$, onde $k$ é o número de intervalos e $n$ é o número de observações.[@sturges1926]

-   A quantidade de intervalos pode ser determinada pelo método de Scott, que é dado pela fórmula $h = 3.5 \times \text{sd}(x) \times n^{-1/3}$, onde $h$ é a largura do intervalo, $\text{sd}(x)$ é o desvio padrão e $n$ é o número de observações.[@scott1979]

-   A quantidade de intervalos pode ser determinada pelo método de Freedman-Diaconis, que é dado pela fórmula $h = 2 \times \text{IQR}(x) \times n^{-1/3}$, onde $h$ é a largura do intervalo, $\text{IQR}(x)$ é o intervalo interquartil e $n$ é o número de observações.[@freedman1981]

-   A largura das classes pode ser determinada dividindo o intervalo total de observações pelo número de classes. Recomenda-se larguras iguais, mas larguras desiguais podem ser usadas quando existirem grandes lacunas nos dados ou em contextos específicos. Os intervalos devem ser mutuamente exclusivos e não sobrepostos, evitando intervalos abertos (ex.: \<5, \>10).[@s2011]

-   Polígonos de frequência são gráficos de linhas que conectam os pontos médios de cada barra do histograma. Eles são úteis para comparar duas ou mais distribuições de frequência.[@s2011]

-   Gráficos de barra verticais ou horizontais representam a distribuição de frequências de uma variável categórica. A altura de cada barra é proporcional à frequência da classe. A largura da barra é igual à largura da classe. A área de cada barra é proporcional à frequência da classe. A área total do gráfico de barras é igual ao número total de observações.[@s2011]

-   Histogramas representam a distribuição de frequências de uma variável contínua. A altura de cada barra é proporcional à frequência da classe. A largura da barra é igual à largura da classe. A área de cada barra é proporcional à frequência da classe. A área total do histograma é igual ao número total de observações.[@s2011]

-   *Boxplots* representam a distribuição de frequências de uma variável contínua. A linha central divide os dados em duas partes iguais (mediana ou Q2). A caixa inferior representa o primeiro quartil (Q1) e a caixa superior representa o terceiro quartil (Q3). A linha inferior é o mínimo e a linha superior é o máximo. Os valores atípicos são representados por pontos individuais.[@s2011]

<br>

::: {.infobox .Rlogo data-latex="{images/Rlogo}"}
O pacote *grDevices*[@grDevices] fornece a função [nclass](https://www.rdocumentation.org/packages/grDevices/versions/3.6.2/topics/nclass) para determinar a quantidade de classes de um histograma com os métodos de Sturge[@sturges1926], Scott[@scott1979] ou Freedman-Diaconis[@freedman1981].
:::

<br>

::: {.infobox .Rlogo data-latex="{images/Rlogo}"}
O pacote *graphics*[@graphics] fornece a função [hist](https://www.rdocumentation.org/packages/graphics/versions/3.6.2/topics/hist) para criar histogramas.
:::

<br>

### Quais características definem uma distribuição?

-   Uma distribuição pode ser definida por modelos matemáticos e caracterizada por parâmetros de tendência central, dispersão, simetria e curtose.

<br>

### Quais são as distribuições mais comuns?

-   Distribuções discretas:

    -   Uniforme: resultados (finitos) que são igualmente prováveis. [@REF]

    -   Binomial: número de sucessos em *k* tentativas. [@REF]

    -   Poisson: número de eventos em um intervalo de tempo fixo.[@REF]

    -   Bernoulli: .[@REF]

    -   Geométrica: número de testes até o 1o sucesso.[@REF]

    -   Binomial negativa: número de testes até o *k*-ésimo sucesso.[@REF]

    -   Hipergeométrica: número de indivíduos na amostra tomados sem reposição. [@REF]

-   Distribuições contínuas:

    -   Uniforme: resultados que possuem a mesma densidade.[@REF]

    -   Exponencial: tempo entre eventos.[@REF]

    -   Normal: .[@REF]

    -   Normal padrão: .[@REF]

    -   Aproximação binomial: número de sucessos em uma grande quantidade de tentativas.[@REF]

    -   Aproximação Poisson: número de ocorrências em um intervalo de tempo fixo.[@REF]

    -   Qui-quadrado: .[@REF]

    -   t-Student: .[@REF]

    -   Weibull: .[@REF]

    -   Log-normal: .[@REF]

    -   Beta: .[@REF]

    -   Gama: .[@REF]

    -   Logística: .[@REF]

    -   Pareto. [@REF]

<br>

### Quais são as funções de uma distribuição?

-   Função de massa de probabilidade (*probability mass function*, pmf).[@REF]

-   Função de distribuição cumulativa (*cumulative distribution function*, cdf).[@REF]

-   Função quantílicas (*quantile function*, qf).[@REF]

-   Função geradora de números aleatórios (*random function*, rf).[@REF]

<br>

::: {.infobox .Rlogo data-latex="{images/Rlogo}"}
O pacote *stats*[@stats] fornece funções de distribuição de probabilidade (p), funções de densidade (d), funções quantílicas (q) e funções geradores de números aleatórios (r) para as distribuições [normal](https://www.rdocumentation.org/packages/stats/versions/3.6.2/topics/Normal), [Student t](https://www.rdocumentation.org/packages/stats/versions/3.6.2/topics/TDist), [binomial](https://www.rdocumentation.org/packages/stats/versions/3.6.2/topics/Binomial), [qui-quadrado](https://www.rdocumentation.org/packages/stats/versions/3.6.2/topics/Chisquare), [uniforme](https://www.rdocumentation.org/packages/stats/versions/3.6.2/topics/Uniform), dentre outras.
:::

<br>

::: {.infobox .Rlogo data-latex="{images/Rlogo}"}
O pacote *ggdist*[@ggdist] fornece a função [geom_slabinterval](https://www.rdocumentation.org/packages/ggdist/versions/3.3.0/topics/geom_slabinterval) para criar gráficos de distribuição de probabilidade (p) e funções de densidade (d) as distribuições.
:::

<br>

::: {.infobox .Rlogo data-latex="{images/Rlogo}"}
O pacote *ggfortify*[@ggfortify] fornece a função [ggdistribution](https://www.rdocumentation.org/packages/ggfortify/versions/0.4.16/topics/ggdistribution) para criar gráficos de distribuição de probabilidade (p), funções de densidade (d), funções quantílicas (q) e funções geradores de números aleatórios (r) para as distribuições.
:::

<br>

### O que é a distribuição normal?

-   A distribuição normal (ou gaussiana) é uma distribuição com desvios simétricos positivos e negativos em torno de um valor central.[@Ali2016]

-   Em uma distribuição normal, o intervalo de 1 desvio-padrão (±1DP) inclui cerca de 68% dos dados; de 2 desvios-padrão (±2DP) cerca de 95% dos dados; e no intervalo de 3 desvios-padrão (±3DP) cerca de 99% dos dados.[@Ali2016]

<br>

```{r distribuicao-normal, echo = FALSE, warning = FALSE, message = FALSE, fig.align = 'center', results = "asis", fig.fullwidth = TRUE, fig.cap = "Distribuições e funções de probabilidade"}

scaleFUN <- function(x) sprintf("%.2f", x)

# normal
d1 <- ggfortify::ggdistribution(dnorm,
                                seq(-3, 3, 0.1),
                                mean = 0,
                                sd = 1,
                                main = "Distribuição de probabilidade") + ggplot2::scale_y_continuous(labels = scaleFUN) + ggplot2::theme_minimal() + ggplot2::theme(aspect.ratio = 1)

p1 <- ggfortify::ggdistribution(pnorm,
                                seq(-3, 3, 0.1),
                                mean = 0,
                                sd = 1,
                                main = "Função de distribuição cumulativa") + ggplot2::scale_y_continuous(labels = scaleFUN) + ggplot2::theme_minimal() + ggplot2::theme(aspect.ratio = 1)

ggpubr::ggarrange(d1, p1, heights = c(1, 1), widths = c(1, 1), nrow = 1, ncol = 2, align = "h")

```

<br>

### Que métodos podem ser utilizados para identificar a normalidade da distribuição?

-   Histogramas.[@vetter2017]

-   Gráficos Q-Q.[@vetter2017]

-   Testes de hipótese nula:[@vetter2017]

    -   Kolmogorov-Smirnov

    -   Shapiro-Wilk

    -   Anderson-Darling

<br>

### O que são distribuições não-normais?

-   .[@REF]

<br>

## Parâmetros

<br>

### O que são parâmetros?

-   Parâmetros são informações que definem um modelo teórico, como propriedades de uma coleção de indivíduos.[@Altman1999]

-   Parâmetros definem características de uma população inteira, tipicamente não observados por ser inviável ter acesso a todos os indivíduos que constituem tal população.[@vetter2017]

<br>

::: {.infobox .Rlogo data-latex="{images/Rlogo}"}
O pacote *base*[@base] fornece a função [*summary*](https://www.rdocumentation.org/packages/base/versions/3.6.2/topics/summary) para calcular diversos parâmetros descritivos.
:::

<br>

### O que é uma análise paramétrica?

-   Testes paramétricos possuem suposições sobre as características e/ou parâmetros da distribuição dos dados na população.[@vetter2017]

-   Testes paramétricos assumem que: a variável é quantitativa numérica (contínua); os dados foram amostrados de uma população com distribuição normal; a variância da(S) amostra(s) é igual à da população; as amostras foram selecionadas de modo aleatório na população; os valores de cada amostra são independentes entre si.[@Ali2016; @vetter2017]

-   Testes paramétricos são baseados na suposição de que os dados amostrais provêm de uma população com parâmetros fixos determinando sua distribuição de probabilidade.[@kwak2017]

<br>

### O que é uma análise não paramétrica?

-   Testes não-paramétricos fazem poucas suposições, ou menos rigorosas, sobre as características e/ou parâmetros da distribuição dos dados na população.[@Ali2016; @vetter2017]

-   Testes não-paramétricos são úteis quando as suposições de normalidade não podem ser sustentadas.[@Ali2016]

<br>

### Devemos testar as suposições de normalidade?

-   Testes preliminares de normalidade não são necessários para a maioria dos testes paramétricos de comparação, pois eles são robustos contra desvios moderados da normalidade. Normalidade da distribuição deve ser estabelecida para a população. [@rochon2012]

<br>

### Por que as análises paramétricas são preferidas?

-   Em geral, testes paramétricos são mais robustos (isto é, possuem menores erros tipo I e II) que seus testes não-paramétricos correspondentes.[@greenhalgh1997; @vetter2017]

-   Testes não-paramétricos apresentam menor poder estatístico (maior erro tipo II) comparados aos testes paramétricos correspondentes.[@Ali2016]

<br>

### Que parâmetros podem ser estimados?

-   Parâmetros de tendência central.[@kanji2006; @Ali2016]

-   Parâmetros de dispersão.[@kanji2006; @Ali2016; @Curran-Everett2008]

-   Parâmetros de proporção.[@Altman1994; @kanji2006; @Ali2016; @Altman1994]

-   Parâmetros de distribuição.[@kanji2006]

-   Parâmetros de extremos.[@Ali2016]

<br>

::: {.infobox .Rlogo data-latex="{images/Rlogo}"}
O pacote *base*[@base] fornece a função [*summary*](https://www.rdocumentation.org/packages/base/versions/3.6.2/topics/summary) para calcular diversos parâmetros descritivos.
:::

<br>

## Tendência central

<br>

### Que parâmetros de tendência central podem ser estimados?

-   *Média*: aritmética, ponderada, geométrica ou harmônica.[@kanji2006; @Ali2016; @s.2011a]

-   *Mediana*.[@kanji2006; @Ali2016; @s.2011]

-   *Moda*.[@kanji2006; @Ali2016; @s.2011]

-   A posição relativa das medidas de tendência central (média, mediana e moda) depende da forma da distribuição.[@s.2011]

-   Em uma distribuição normal, as três medidas são idênticas.[@s.2011]

-   A média é sempre puxada para os valores extremos, por isso é deslocada para a cauda em distribuições assimétricas.[@s.2011]

-   A mediana fica entre a média e a moda em distribuições assimétricas.[@s.2011]

-   A moda é o valor mais frequente e, portanto, se localiza no pico da distribuição assimétrica.[@s.2011]

<br>

```{r tendencia-central, echo = FALSE, warning = FALSE, message = FALSE, fig.align = 'center', results = "asis", out.width = "100%", fig.cap = "Parâmetros de tendência central em distribuições assimétricas e normais."}
# Função para gerar um data frame com a densidade e os valores de média, mediana e moda
gerar_dados <- function(tipo_dist) {
  set.seed(123)  # Para reprodutibilidade
  n <- 10000
  
  if (tipo_dist == "assimetria_positiva") {
    x <- rlnorm(n, meanlog = 0, sdlog = 0.5)
    titulo <- "Assimetria Positiva"
  } else if (tipo_dist == "normal") {
    x <- rnorm(n, mean = 0, sd = 1)
    titulo <- "Distribuição Normal (Gaussiana)"
  } else if (tipo_dist == "assimetria_negativa") {
    x <- -rlnorm(n, meanlog = 0, sdlog = 0.5)
    titulo <- "Assimetria Negativa"
  }
  
  # Estimar a moda com base no pico da densidade
  d <- density(x)
  moda <- d$x[which.max(d$y)]
  
  data.frame(
    x = x,
    media = mean(x),
    mediana = median(x),
    moda = moda,
    titulo = titulo
  )
}

# Gerar os conjuntos de dados
dados_pos <- gerar_dados("assimetria_positiva")
dados_norm <- gerar_dados("normal")
dados_neg <- gerar_dados("assimetria_negativa")

# Função para plotar cada distribuição
plotar_distribuicao <- function(dados) {
  ggplot2::ggplot(dados, ggplot2::aes(x = x)) +
    ggplot2::geom_density(fill = "lightblue", alpha = 0.6) +
    ggplot2::geom_vline(ggplot2::aes(xintercept = media), color = "red", linetype = "dashed", size = 1) +
    ggplot2::geom_vline(ggplot2::aes(xintercept = mediana), color = "blue", linetype = "dotted", size = 1) +
    ggplot2::geom_vline(ggplot2::aes(xintercept = moda), color = "darkgreen", linetype = "solid", size = 1) +
    ggplot2::labs(title = unique(dados$titulo),
         x = "Valor",
         y = "Densidade",
         subtitle = "Vermelho: Média | Azul: Mediana | Verde: Moda") +
    ggplot2::theme_minimal()
}

# Criar os gráficos individuais
g1 <- plotar_distribuicao(dados_pos)
g2 <- plotar_distribuicao(dados_norm)
g3 <- plotar_distribuicao(dados_neg)

# Combinar os gráficos em um painel
gridExtra::grid.arrange(g1, g2, g3, nrow = 3)
```

<br>

::: {.infobox .Rlogo data-latex="{images/Rlogo}"}
O pacote *base*[@base] fornece a função [*summary*](https://www.rdocumentation.org/packages/base/versions/3.6.2/topics/summary) para calcular diversos parâmetros descritivos.
:::

<br>

### Como escolher o parâmetro de tendência central?

-   A mediana é preferida à média quando existem poucos valores extremos na distribuição, alguns valores são indeterminados, ou há uma distribuição aberta, ou os dados são medidos em uma escala ordinal.[@s.2011]

-   A moda é preferida quando os dados são medidos em uma escala nominal.[@s.2011]

-   A média geométrica é preferida quando os dados são medidos em uma escala logarítmica.[@s.2011]

<br>

## Dispersão

<br>

### Que parâmetros de dispersão podem ser estimados?

-   *Variância*.[@kanji2006; @Ali2016]

-   *Desvio-padrão*: Informam sobre a dispersão da população e são, portanto, úteis como preditores da variação em novas amostras.[@Curran-Everett2008; @krzywinski2013; @manikandan2011]

-   *Erro-padrão*: Refletem a incerteza na média e sua dependência do tamanho da amostra.[@Curran-Everett2008; @krzywinski2013]

-   *Amplitude*.[@kanji2006; @Ali2016; @manikandan2011]

-   *Intervalo interquartil*.[@kanji2006; @Ali2016; @manikandan2011]

-   *Intervalo de confiança*: Captura a média populacional correspondente ao nível de significância $\alpha$ pré-estabelecido.[@kanji2006; @Cumming2007; @krzywinski2013; @Ali2016]

<br>

```{r dispersao, echo = FALSE, warning = FALSE, message = FALSE, fig.align = 'center', results = "asis", out.width = "100%", fig.cap = "Parâmetros de dispersão em distribuições normais."}
# Geração de dados: distribuição normal
set.seed(123)
n <- 200
dados <- rnorm(n, mean = 50, sd = 10)

# Cálculo das medidas
media <- mean(dados)
variancia <- var(dados)
desvio_padrao <- sd(dados)
erro_padrao <- desvio_padrao / sqrt(n)
amplitude <- max(dados) - min(dados)
iqr <- IQR(dados)

# Criar data frame com os dados
df <- data.frame(valor = dados)

# Plotar histograma com densidade
ggplot2::ggplot(df, ggplot2::aes(x = valor)) +
  ggplot2::geom_histogram(ggplot2::aes(y = ..density..), bins = 30, fill = "lightblue", color = "black", alpha = 0.6) +
  ggplot2::geom_density(color = "darkblue", size = 1) +
  
  # Média
  ggplot2::geom_vline(ggplot2::aes(xintercept = media, color = "Média"), size = 1.2) +
  
  # Desvio padrão
  ggplot2::geom_vline(ggplot2::aes(xintercept = media + desvio_padrao, color = "Desvio Padrão +1σ"), size = 1, linetype = "dashed") +
  ggplot2::geom_vline(ggplot2::aes(xintercept = media - desvio_padrao, color = "Desvio Padrão -1σ"), size = 1, linetype = "dashed") +
  
  # Erro padrão
  ggplot2::geom_vline(ggplot2::aes(xintercept = media + erro_padrao, color = "Erro Padrão +SE"), size = 1, linetype = "dotted") +
  ggplot2::geom_vline(ggplot2::aes(xintercept = media - erro_padrao, color = "Erro Padrão -SE"), size = 1, linetype = "dotted") +
  
  # Intervalo interquartil (IQR)
  ggplot2::geom_vline(ggplot2::aes(xintercept = quantile(dados, 0.25), color = "Q1 (25%)"), size = 1, linetype = "dotdash") +
  ggplot2::geom_vline(ggplot2::aes(xintercept = quantile(dados, 0.75), color = "Q3 (75%)"), size = 1, linetype = "dotdash") +
  
  # Limites mínimo e máximo (Amplitude)
  ggplot2::geom_vline(ggplot2::aes(xintercept = min(dados), color = "Mínimo"), size = 0.8, linetype = "longdash") +
  ggplot2::geom_vline(ggplot2::aes(xintercept = max(dados), color = "Máximo"), size = 0.8, linetype = "longdash") +
  
  # Legenda
  ggplot2::scale_color_manual(values = c(
    "Desvio Padrão -1σ" = "orange",
    "Desvio Padrão +1σ" = "orange",
    "Erro Padrão -SE" = "purple",
    "Erro Padrão +SE" = "purple",
    "Q1 (25%)" = "green",
    "Q3 (75%)" = "green",
    "Mínimo" = "black",
    "Máximo" = "black",
    "Média" = "red"
  ),
  breaks = c(
    "Erro Padrão -SE", 
    "Erro Padrão +SE", 
    "Q1 (25%)", 
    "Q3 (75%)", 
    "Desvio Padrão -1σ", 
    "Desvio Padrão +1σ", 
    "Mínimo", 
    "Máximo", 
    "Média")
  ) +
  
  ggplot2::labs(
    title = "Visualização de Medidas de Dispersão",
    subtitle = paste0(
      "Média = ", round(media, 2),
      " | SD = ", round(desvio_padrao, 2),
      " | SE = ", round(erro_padrao, 2),
      " | Var = ", round(variancia, 2),
      " | IQR = ", round(iqr, 2),
      " | Amplitude = ", round(amplitude, 2)
    ),
    x = "Valor",
    y = "Densidade",
    color = "Medidas de Dispersão"
  ) +
  ggplot2::theme_minimal() +
  ggplot2::theme(legend.position = "bottom")
```

<br>

::: {.infobox .Rlogo data-latex="{images/Rlogo}"}
O pacote *base*[@base] fornece a função [*summary*](https://www.rdocumentation.org/packages/base/versions/3.6.2/topics/summary) para calcular diversos parâmetros descritivos.
:::

<br>

::: {.infobox .Rlogo data-latex="{images/Rlogo}"}
O pacote *stats*[@stats] fornece a função [*confint*](https://www.rdocumentation.org/packages/stats/versions/3.6.2/topics/confint) para calcular o intervalo de confiança em um nível de significância $\alpha$.
:::

<br>

### Como escolher o parâmetro de dispersão?

<br>

-   Desvio-padrão é apropriado quando a média é utilizada como parâmetro de tendência central em distribuições simétricas.[@manikandan2011]

-   Amplitue ou intervalo interquartil são apropriadas para variáveis ordinais ou distribuições assimétricas.[@manikandan2011]

<br>

## Proporção

<br>

### Que parâmetros de proporção podem ser estimados?

-   *Frequência absoluta*.[@Altman1994; @kanji2006; @Ali2016]

-   *Frequência relativa*.[@Altman1994; @kanji2006; @Ali2016]

-   *Percentil*.[@Altman1994; @kanji2006; @Ali2016]

-   *Quantil*: é o ponto de corte que define a divisão da amostra em grupos de tamanhos iguais. Portanto, não se referem aos grupos em si, mas aos valores que os dividem:[@Altman1994]

    -   Tercil: 2 valores que dividem a amostra em 3 grupos de tamanhos iguais.[@Altman1994]

    -   Quartil: 3 valores que dividem a amostra em 4 grupos de tamanhos iguais.[@Altman1994]

    -   Quintil: 4 valores que dividem a amostra em 5 grupos de tamanhos iguais.[@Altman1994]

    -   Decil: 9 valores que dividem a amostra em 10 grupos de tamanhos iguais.[@Altman1994]

<br>

::: {.infobox .Rlogo data-latex="{images/Rlogo}"}
O pacote *base*[@base] fornece a função [*summary*](https://www.rdocumentation.org/packages/base/versions/3.6.2/topics/summary) para calcular diversos parâmetros descritivos.
:::

<br>

::: {.infobox .Rlogo data-latex="{images/Rlogo}"}
O pacote *base*[@base] fornece a função [*table*](https://www.rdocumentation.org/packages/base/versions/3.6.2/topics/table) para calcular proporções.
:::

<br>

::: {.infobox .Rlogo data-latex="{images/Rlogo}"}
O pacote *stats*[@base] fornece a função [*quantile*](https://www.rdocumentation.org/packages/stats/versions/3.6.2/topics/quantile) para executar análise de percentis.
:::

<br>

## Distribuição

<br>

### Que parâmetros de distribuição podem ser estimados?

-   *Assimetria*.[@kanji2006]

-   *Curtose*.[@kanji2006]

<br>

## Extremos

<br>

### O que são extremos?

-   Valores extremos podem constituir valores legítimos ou ilegítimos de uma distribuição.[@leys2019]

<br>

### Que parâmetros extremos podem ser estimados?

-   *Mínimo*.[@Ali2016]

-   *Máximo*.[@Ali2016]

<br>

::: {.infobox .Rlogo data-latex="{images/Rlogo}"}
O pacote *base*[@base] fornece a função [*summary*](https://www.rdocumentation.org/packages/base/versions/3.6.2/topics/summary) para calcular diversos parâmetros descritivos.
:::

<br>

## Valores discrepantes

<br>

### O que são valores discrepantes (*outliers*)?

-   Em termos gerais, um valor discrepante - "fora da curva" ou *outlier* - é uma observação que possui um valor relativamente grande ou pequeno em comparação com a maioria das observações.[@zuur2009]

-   Um valor discrepante é uma observação incomum que exerce influência indevida em uma análise.[@zuur2009]

-   Valores discrepantes são dados com valores altos de resíduos.[@leys2019]

<br>

### Quais são os tipos de valores discrepantes?

-   Valores discrepantes podem ser categorizados em três subtipos: *outliers* de erro, *outliers* interessantes e *outliers* aleatórios.[@leys2019]

-   Os valores discrepantes de erro são observações claramente não legítimas, distantes de outros dados devido a imprecisões por erro de mensuração e/ou codificação.[@leys2019]

-   Os valores discrepantes interessantes não são claramente erros, mas podem refletir um processo/mecanismo potencialmente interessante para futuras pesquisas.[@leys2019]

-   Os valores discrepantes aleatórios são observações que resultam por acaso, sem qualquer padrão ou tendência conhecida.[@leys2019]

-   Valores discrepantes podem ser univariados ou multivariados.[@leys2019]

<br>

### Por que é importante avaliar valores discrepantes?

-   Excluir o valor discrepante implica em reduzir inadequadamente a variância, ao remover um valor que de fato pertence à distribuição considerada.[@leys2019]

-   Manter os dados inalterados (mantendo o valor discrepante) implica em aumentar inadequadamente a variância, pois a observação não pertence à distribuição que fundamenta o experimento.[@leys2019]

-   Em ambos os casos, uma decisão errada pode influenciar o erro do tipo I ($\alpha$ — rejeitar uma hipótese verdadeira) ou o erro do tipo II ($\beta$ — não rejeitar uma hipótese falsa).[@leys2019]

<br>

### Como detectar valores discrepantes?

-   Na maioria das vezes, não há como saber de qual distribuição uma observação provém. Por isso, não é possível ter certeza se um valor é legítimo ou não dentro do contexto do experimento.[@leys2019]

-   Recomenda-se seguir um procedimento em duas etapas: detectar possíveis candidatos a *outliers* usando ferramentas quantitativas; e gerenciar os outliers, decidindo manter, remover ou recodificar os valores, com base em informações qualitativas.[@leys2019]

-   A detecção de outliers deve ser aplicada apenas uma vez no conjunto de dados; um erro comum é identificar e tratar os outliers (como remover ou recodificar) e, em seguida, reaplicar o procedimento no conjunto de dados já modificado.[@leys2019]

-   A detecção ou o tratamento dos *outliers* não deve ser realizada após a análise dos resultados, pois isso introduz viés nos resultados.[@leys2019]

<br>

### Quais são os métodos para detectar valores discrepantes?

-   Valores univariados são comumente considerados *outliers* quando são mais extremos do que a média ± (desvio padrão × constante), podenso essa constante ser 3 (99,7% das observações estão dentro de 3 desvios-padrão da média) ou 3,29 (99,9% estão dentro de 3,29 desvios-padrão).[@leys2019]

-   Para detectar *outliers* univariados, recomenda-se o uso da Mediana da Desviação Absoluta (Median Absolute Deviation, MAD), calculado a partir de um intervalo em torno da mediana, multiplicado por uma constante (valor padrão: 1,4826).[@leys2013; @leys2019]

-   Para detectar *outliers* multivariados, comumente utiliza-se a distância de Mahalanobis, que identifica valores muito distantes do centróide formado pela maioria dos dados (por exemplo, 99%).[@leys2019]

-   Para detectar *outliers* multivariados, recomenda-se o Determinante de Mínima Covariância (Minimum Covariance Determinant, MCD), pois possui o maior ponto de quebra possível e utiliza a mediana, que é o indicador mais robusto em presença de outliers.[@leys2018; @leys2019]

<br>

### Como manejar os valores discrepantes?

-   Manter *outliers* pode ser uma boa decisão se a maioria desses valores realmente pertence à distribuição de interesse. Manter *outliers* que pertencem a uma distribuição alternativa pode ser problemático, pois um teste pode se tornar significativo apenas por causa de um ou poucos outliers.[@leys2019]

-   Remover *outliers* pode ser eficaz quando eles distorcem a estimativa dos parâmetros da distribuição. Remover *outliers* que pertencem legitimamente à distribuição pode reduzir artificialmente a estimativa do erro.[@leys2019]

-   Remover *outliers* leva à perda de observações, especialmente em conjuntos de dados com muitas variáveis, quando outliers univariados são excluídos em cada variável.[@leys2019]

-   Recodificar *outliers* evita a perda de uma grande quantidade de dados, mas deve ser baseada em argumentos razoáveis e convincentes.[@leys2019]

-   Erros de observação e de medição são uma justificativa válida para descartar observações discrepantes.[@zuur2009]

<br>

### Como conduzir análises com valores discrepantes?

-   É importante reportar se existem valores discrepantes e como foram tratados.[@zuur2009]

-   Valores discrepantes na variável de desfecho podem exigir uma abordagem mais refinada, especialmente quando representam uma variação real na variável que está sendo medida.[@zuur2009]

-   Valores discrepantes em uma (co)variável podem surgir devido a um projeto experimental inadequado; nesse caso, abandonar a observação ou transformar a covariável são opções adequadas.[@zuur2009]

-   Valores discrepantes podem ser recodificados usando a Winsorização,[@Tukey1963] que transforma os *outliers* em valores de percentis específicos (como o 5º e o 95º).[@leys2019]

<br>

::: {.infobox .Rlogo data-latex="{images/Rlogo}"}
O pacote *outliers*[@outliers] fornece a função [*outlier*](https://www.rdocumentation.org/packages/outliers/versions/0.15/topics/outlier) para identificar os valores mais distantes da média.
:::

<br>

::: {.infobox .Rlogo data-latex="{images/Rlogo}"}
O pacote *outliers*[@outliers] fornece a função [*rm.outlier*](https://www.rdocumentation.org/packages/outliers/versions/0.15/topics/rm.outlier) para remover os valores mais distantes da média detectados por testes de hipótese e/ou substitui-los pela média ou mediana.
:::

<br>

```{r, echo=FALSE, warning=FALSE, results='asis'}
cat(readLines("citation.html"), sep = "\n")
```

<br>
