```{=openxml}
<w:p>
  <w:r>
    <w:br w:type="page"/>
  </w:r>
</w:p>
```
# **Ensaios cruzados** {#ensaio-cruzado}

<br>

## Características

<br>

### O que é um ensaio cruzado?

-   Um ensaio cruzado é um tipo de ensaio clínico em que cada participante recebe mais de um tratamento em períodos sucessivos do estudo.[@wellek2012]

-   Nesse delineamento, o próprio participante funciona como seu próprio controle, permitindo comparar os efeitos dos tratamentos dentro do mesmo indivíduo.[@wellek2012]

-   Os tratamentos são administrados em sequência, geralmente separados por um período de washout para eliminar efeitos residuais do tratamento anterior.[@wellek2012]

<br>

```{r ensaio-cruzado, include = TRUE, echo = FALSE, warning = FALSE, message = FALSE, fig.align = 'center', layout='Blank', ph=officer::ph_location_fullsize(), results = "asis", fig.fullwidth = TRUE, fig.cap = "Delineamento de um ensaio cruzado com dois tratamentos (A e B) e dois períodos de observação. Os participantes são randomizados para receber os tratamentos em ordens diferentes (A–B ou B–A), com um período de washout entre eles. A avaliação final é realizada após o segundo período de tratamento.", out.width = "100%"}

g <- DiagrammeR::grViz("
digraph crossover_trial {

graph [layout = dot, rankdir = LR]

node [shape = box, style = filled, fillcolor = LightBlue]

A [label = 'Participantes\nrandomizados']
B [label = 'Sequência A–B']
C [label = 'Sequência B–A']

D [label = 'Período 1\nTratamento A']
E [label = 'Período 1\nTratamento B']

F [label = 'Washout']
G [label = 'Washout']

H [label = 'Período 2\nTratamento B']
I [label = 'Período 2\nTratamento A']

J [label = 'Avaliação final']

A -> B
A -> C

B -> D
C -> E

D -> F
E -> G

F -> H
G -> I

H -> J
I -> J

}
")

# Exporta para SVG
svg <- DiagrammeRsvg::export_svg(g)

# Salva em PNG para LaTeX e HTML
latex.path <- file.path(
 getwd(),
  "Ciencia-com-R_files",
  "figure-latex"
)
html.path <- file.path(
 getwd(),
  "Ciencia-com-R_files",
  "figure-html"
)
file.name <- "ensaio-cruzado.png"

dir.create(latex.path, recursive = TRUE, showWarnings = FALSE)
dir.create(html.path, recursive = TRUE, showWarnings = FALSE)

pandoc_to <- knitr::pandoc_to()

# Decide output directory
out_path <- switch(
  pandoc_to,
  "latex"  = latex.path,
  "beamer" = latex.path,
  "pdf"    = latex.path,
  "epub"   = html.path,
  "html"   = html.path,
  "html4"  = html.path,
  "html5"  = html.path,
  "docx"   = html.path,
  "pptx"   = html.path,
  html.path
)

# Render SVG to PNG
png_file <- file.path(out_path, file.name)

rsvg::rsvg_png(
  charToRaw(svg),
  file   = png_file,
  width  = 1200,
  height = 1000
)

# Include graphic (works for all targets above)
knitr::include_graphics(png_file)
```

<br>

### Qual é a principal característica metodológica de ensaios cruzados?

-   Cada participante recebe todos os tratamentos investigados, porém em ordens diferentes determinadas por randomização.[@wellek2012]

-   Os participantes são alocados em grupos de sequência, por exemplo A–B ou B–A.[@wellek2012]

-   A comparação entre tratamentos é baseada nas diferenças intraindividuais entre os períodos de tratamento.[@wellek2012]

<br>

### Quais são os principais componentes de um ensaio cruzado?

-   Períodos de estudo: fases sucessivas em que cada tratamento é administrado.[@wellek2012]

-   Sequências de tratamento: ordem em que os tratamentos são recebidos pelos participantes (ex.: A–B ou B–A).[@wellek2012]

-   Período de *washout*: intervalo entre os períodos de tratamento para evitar efeitos residuais.[@wellek2012]

-   Randomização da sequência: distribuição aleatória dos participantes nas sequências de tratamento.[@wellek2012]

<br>

### Quais são as principais vantagens dos ensaios cruzados?

-   Reduzem o impacto de variáveis de confusão entre participantes, pois cada indivíduo atua como seu próprio controle.[@wellek2012]

-   Possuem maior poder estatístico para detectar diferenças entre tratamentos em comparação com estudos paralelos com o mesmo tamanho amostral.[@wellek2012]

-   Ensaios cruzados requerem amostras menores para alcançar o mesmo nível de poder estatístico, pois a variabilidade entre participantes é controlada pelo próprio delineamento.[@wellek2012]

-   No entanto, o tempo total do estudo pode ser maior, pois cada participante passa por múltiplos períodos de tratamento.[@wellek2012]

<br>

### Quais são as limitações dos ensaios cruzados?

-   Podem ocorrer efeitos de período, nos quais o tempo ou a familiarização com o estudo influencia o desfecho.[@wellek2012]

-   Podem ocorrer efeitos de *carryover*, quando o efeito do tratamento anterior persiste no período seguinte.[@wellek2012]

-   O delineamento exige períodos de washout adequados para minimizar esses efeitos.[@wellek2012]

<br>

## Análise estatística

<br>

### Quais são as considerações para análise estatística de ensaios cruzados?

- Estudos cruzados devem relatar claramente a sequência de tratamento utilizada, o número de participantes em cada sequência e as perdas ocorridas em cada período.[@rosenkranz2014]

- Recomenda-se apresentar resultados por período e por sequência, permitindo avaliar possíveis efeitos de período ou carryover.[@rosenkranz2014]

<br>

### Como os efeitos do tratamento são avaliados em ensaios cruzados?

-   A análise é baseada na diferença intraindivíduo entre os resultados observados nos diferentes períodos de tratamento.[@wellek2012]

-   Essas diferenças são comparadas entre os grupos de sequência definidos pela randomização.[@wellek2012]

- O efeito do tratamento pode ser estimado a partir das diferenças intraindividuais entre os períodos de tratamento.[@wellek2012]

- Essas diferenças são comparadas entre os grupos de sequência definidos pela randomização.[@wellek2012]

- Em delineamentos simples (2x2), essa comparação pode ser realizada utilizando o teste t aplicado às diferenças entre tratamentos.[@wellek2012]

- Modelos lineares mistos são frequentemente utilizados em ensaios cruzados modernos, pois permitem incorporar efeitos de tratamento, período e indivíduo no mesmo modelo.[@rosenkranz2014]

<br>

### Como verificar a presença de efeitos de *carryover*?

-   Deve ser realizado um teste preliminar para avaliar se há efeito residual do tratamento anterior.[@wellek2012]

-   Esse teste compara as somas dos resultados obtidos nos dois períodos entre os grupos de sequência.[@wellek2012]

-   Caso seja detectado efeito de *carryover* significativo, a análise convencional do ensaio cruzado não deve ser aplicada.[@wellek2012]

- Quando o efeito de *carryover* é relevante, o delineamento cruzado pode perder validade, pois os efeitos do tratamento deixam de ser independentes entre períodos.[@rosenkranz2014]

<br>

### O que fazer quando há evidência de *carryover*?

-   Uma abordagem tradicional é analisar apenas os dados do primeiro período do estudo. Nesse caso, o estudo passa a ser analisado de forma semelhante a um ensaio paralelo. Entretanto, essa estratégia pode reduzir a validade estatística das conclusões.[@wellek2012]

<br>

### Como lidar com dados perdidos em ensaios cruzados?

-   Dados perdidos são comuns em ensaios cruzados e podem introduzir viés se não forem tratados adequadamente.[@rosenkranz2014]

-   Modelos de efeitos mistos permitem utilizar todas as observações disponíveis e são especialmente úteis quando há dados incompletos.[@rosenkranz2014]

-   Em situações de possível ausência MNAR, recomenda-se realizar análises de sensibilidade para avaliar a robustez das conclusões.[@rosenkranz2014]

<br>

## Extensões do delineamento

<br>

### Existem variações do ensaio cruzado?

-   Ensaios cruzados podem incluir mais de dois tratamentos ou mais de dois períodos de observação.[@wellek2012]

-   Em estudos de bioequivalência, pode-se utilizar delineamentos replicados com múltiplos períodos.[@wellek2012]

-   Esses delineamentos mais complexos geralmente exigem modelos estatísticos mais avançados, como modelos mistos.[@wellek2012]

<br>

## Diretrizes para redação

<br>

### Quais são as diretrizes para redação de ensaios cruzados?

-   Visite a rede *Enhancing the QUAlity and Transparency Of health Research* ([EQUATOR Network](https://www.equator-network.org/)) para encontrar diretrizes específicas.

-   *CONSORT 2010 statement: extension to randomised crossover trials*:[@dwan2019] <https://www.equator-network.org/reporting-guidelines/consort-2010-statement-extension-to-randomised-crossover-trials/>

<br>

```{r, echo=FALSE, warning=FALSE, results='asis', eval=knitr::is_html_output()}
cat(readLines("citation.html"), sep = "\n")
```

<br>
