```{=openxml}
<w:p>
  <w:r>
    <w:br w:type="page"/>
  </w:r>
</w:p>
```
# **Ensaios quase-experimentais** {#ensaio-quase-experimental}

<br>

## Características

<br>

### Quais são as características de ensaios quase-experimentais?

- Ensaios quase-experimentais são delineamentos utilizados para avaliar o efeito de intervenções quando a randomização não é possível, prática ou ética.[@lopezbernal2016a]

- Esses delineamentos buscam estimar efeitos causais por meio da comparação entre períodos, grupos ou tendências temporais, utilizando estratégias analíticas para aproximar um cenário contrafactual.[@lopezbernal2016a]

- Em estudos quase-experimentais, a intervenção geralmente ocorre em condições do mundo real, frequentemente envolvendo políticas públicas, programas populacionais ou mudanças organizacionais.[@lopezbernal2016a]

- A validade causal em estudos quase-experimentais depende fortemente da qualidade do delineamento, da disponibilidade de dados longitudinais e do controle adequado de fatores confundidores.[@lopezbernal2016a]

- Séries temporais interrompidas (interrupted time series, ITS) representam um dos delineamentos quase-experimentais mais robustos para avaliação de intervenções implementadas em um momento claramente definido no tempo.[@lopezbernal2016a]

<br>

## Séries temporais interrompidas

<br>

### O que são séries temporais interrompidas?

- Séries temporais interrompidas (interrupted time series, ITS) utilizam observações repetidas de um desfecho ao longo do tempo para estimar tendências anteriores à intervenção e compará-las ao comportamento observado após sua implementação.[@lopezbernal2016a]

- Nesse delineamento, a tendência observada antes da intervenção é utilizada para construir um cenário contrafactual, representando a evolução esperada do desfecho caso a intervenção não tivesse ocorrido.[@lopezbernal2016a]

- A comparação entre a tendência observada após a intervenção e o cenário contrafactual permite avaliar possíveis mudanças atribuíveis à intervenção.[@lopezbernal2016a]

- Estudos de séries temporais interrompidas são particularmente úteis para avaliação de políticas públicas, legislações, campanhas populacionais e intervenções implementadas em larga escala.[@lopezbernal2016a]

<br>

```{r its-table, echo = FALSE, warning = FALSE, message = FALSE, appendix = TRUE, fig.align = 'center', layout='Blank', ph=officer::ph_location_fullsize(), results = "asis", fig.fullwidth = TRUE}
library(dplyr)
library(lubridate)

# Simulated dataset
set.seed(123)

# Monthly observations
n <- 72

# Intervention at month 37
intervention_time <- 37

# Time variable
time <- 1:n

# Intervention indicator
intervention <- ifelse(time >= intervention_time, 1, 0)

# Time after intervention
time_after <- ifelse(time >= intervention_time,
                     time - intervention_time + 1,
                     0)

# Generate outcome
# Baseline level
beta0 <- 100

# Pre-intervention trend
beta1 <- 0.5

# Immediate level change
beta2 <- -12

# Post-intervention slope change
beta3 <- -0.8

# Seasonal component
seasonality <- 8 * sin(2 * pi * time / 12)

# Random noise
error <- rnorm(n, mean = 0, sd = 4)

# Outcome
y <- beta0 +
  beta1 * time +
  beta2 * intervention +
  beta3 * time_after +
  seasonality +
  error

# Build dataframe
data_its <- tibble::tibble(
  month = seq.Date(
    from = as.Date("2018-01-01"),
    by = "month",
    length.out = n
  ),
  time,
  intervention,
  time_after,
  y
)

# Segmented regression model
model_its <- lm(
  y ~ time + intervention + time_after,
  data = data_its
)

# Predicted values
data_its <- data_its %>%
  dplyr::mutate(
    predicted = predict(model_its)
  )

# Mostrar primeiras e últimas linhas da base
# Mostrar primeiras e últimas linhas da base
preview_data <- dplyr::bind_rows(
  head(data_its, 5) %>%
    dplyr::select(
      month,
      time,
      intervention,
      time_after,
      y
    ) %>%
    dplyr::mutate(dplyr::across(everything(), as.character)),

  tibble::tibble(
    month = "...",
    time = "...",
    intervention = "...",
    time_after = "...",
    y = "..."
  ),

  tail(data_its, 5) %>%
    dplyr::select(
      month,
      time,
      intervention,
      time_after,
      y
    ) %>%
    dplyr::mutate(dplyr::across(everything(), as.character))
)

# exibe a tabela de dados
knitr::kable(
  preview_data,
  col.names = c(
    "Month",
    "Time",
    "Intervention",
    "Time After",
    "Outcome"
  ),
  align = "c",
  format = ifelse(knitr::is_html_output(), "html", "latex"),
  booktabs = TRUE,
  linesep = "",
  escape = FALSE,
  caption = "Exemplo de base de dados simulada para análise de série temporal interrompida. A tabela apresenta as primeiras e últimas linhas da base, com um resumo do período intermediário indicado por reticências."
) %>%
  kableExtra::kable_styling(
    full_width = FALSE,
    position = "center",
    latex_options = c("hold_position"),
    bootstrap_options = c(
      "striped",
      "hover",
      "condensed",
      "responsive"
    )
  ) %>%
  kableExtra::row_spec(
    0,
    bold = TRUE
  ) %>%
  kableExtra::row_spec(
    6,
    italic = TRUE,
    color = "gray"
  ) %>%
  kableExtra::column_spec(
    1,
    bold = TRUE
  )
```

```{r its-plot, echo = FALSE, warning = FALSE, message = FALSE, appendix = TRUE, fig.align = 'center', layout='Blank', ph=officer::ph_location_fullsize(), results = "asis", fig.fullwidth = TRUE, fig.cap = " Exemplo de análise de série temporal interrompida utilizando regressão segmentada. A linha azul representa os valores preditos pelo modelo, enquanto a linha tracejada representa o cenário contrafactual. A linha pontilhada indica o momento da intervenção."}
library(dplyr)
library(lubridate)

# Simulated dataset
set.seed(123)

# Monthly observations
n <- 72

# Intervention at month 37
intervention_time <- 37

# Time variable
time <- 1:n

# Intervention indicator
intervention <- ifelse(time >= intervention_time, 1, 0)

# Time after intervention
time_after <- ifelse(time >= intervention_time,
                     time - intervention_time + 1,
                     0)

# Generate outcome
# Baseline level
beta0 <- 100

# Pre-intervention trend
beta1 <- 0.5

# Immediate level change
beta2 <- -12

# Post-intervention slope change
beta3 <- -0.8

# Seasonal component
seasonality <- 8 * sin(2 * pi * time / 12)

# Random noise
error <- rnorm(n, mean = 0, sd = 4)

# Outcome
y <- beta0 +
  beta1 * time +
  beta2 * intervention +
  beta3 * time_after +
  seasonality +
  error

# Build dataframe
data_its <- tibble::tibble(
  month = seq.Date(
    from = as.Date("2018-01-01"),
    by = "month",
    length.out = n
  ),
  time,
  intervention,
  time_after,
  y
)

# Segmented regression model
model_its <- lm(
  y ~ time + intervention + time_after,
  data = data_its
)

# Predicted values
data_its <- data_its %>%
  dplyr::mutate(
    predicted = predict(model_its)
  )

# Counterfactual trend
counterfactual <- tibble::tibble(
  time = time,
  month = data_its$month
)

counterfactual <- counterfactual %>%
  dplyr::mutate(
    counterfactual =
      coef(model_its)[1] +
      coef(model_its)[2] * time
  )

# Plot
ggplot2::ggplot(data_its, ggplot2::aes(x = month, y = y)) +
  ggplot2::geom_line(size = 0.8) +
  ggplot2::geom_line(
    ggplot2::aes(y = predicted),
    color = "blue",
    linewidth = 1.2
  ) +
  ggplot2::geom_line(
    data = counterfactual,
    ggplot2::aes(y = counterfactual),
    linetype = "dashed",
    linewidth = 1
  ) +
  ggplot2::geom_vline(
    xintercept = data_its$month[intervention_time],
    linetype = "dotted",
    linewidth = 1
  ) +
  ggplot2::labs(
    title = "Série Temporal Interrompida",
    subtitle = "Regressão segmentada com tendência contrafactual",
    x = "Time",
    y = "Outcome"
  ) +
  ggplot2::theme_minimal(base_size = 14)
```

<br>

### O que são séries temporais interrompidas controladas?

- Séries temporais interrompidas controladas incluem um grupo ou desfecho controle não exposto à intervenção para reduzir o impacto de confundidores variantes no tempo.[@lopezbernal2016a; @kontopantelis2015]

- A inclusão de controles fortalece a inferência causal ao permitir distinguir mudanças atribuíveis à intervenção de tendências temporais externas.[@lopezbernal2016a]

- Grupos controle devem apresentar comportamento temporal semelhante ao grupo exposto antes da intervenção.[@kontopantelis2015]

- Desfechos controle podem ser utilizados quando não existe um grupo populacional comparável disponível.[@lopezbernal2016a]

<br>

### Quando utilizar séries temporais interrompidas?

- Séries temporais interrompidas são apropriadas quando a intervenção ocorre em um momento claramente identificável e existem observações repetidas antes e depois da implementação.[@lopezbernal2016a]

- O delineamento é especialmente útil quando ensaios experimentais aleatorizados não são possíveis, como em avaliações retrospectivas de políticas públicas ou intervenções implementadas para toda a população.[@lopezbernal2016a]

- Desfechos com resposta relativamente rápida à intervenção são mais adequados para ITS, pois facilitam a identificação temporal do efeito.[@lopezbernal2016a]

- A utilização de dados rotineiros longitudinais favorece a aplicação do delineamento, especialmente quando há número suficiente de observações antes e depois da intervenção.[@lopezbernal2016a]

<br>

### O que é o modelo contrafactual em séries temporais interrompidas?

- O cenário contrafactual corresponde à trajetória esperada do desfecho caso a intervenção não tivesse ocorrido.[@lopezbernal2016a]

- Em ITS, o contrafactual é geralmente estimado a partir da tendência observada no período pré-intervenção.[@lopezbernal2016a]

- A inferência sobre o efeito da intervenção é baseada na diferença entre os valores observados após a intervenção e os valores esperados segundo o cenário contrafactual.[@lopezbernal2016a]

- A especificação inadequada do modelo contrafactual pode levar à interpretação incorreta do efeito da intervenção.[@lopezbernal2016a]

<br>

### O que representam mudanças de nível e inclinação em séries temporais interrompidas?

- Mudança de nível representa uma alteração imediata no desfecho após a intervenção.[@lopezbernal2016a]

- Mudança de inclinação representa uma alteração gradual na tendência temporal após a intervenção.[@lopezbernal2016a]

- Intervenções podem produzir apenas mudança de nível, apenas mudança de inclinação ou ambas simultaneamente.[@lopezbernal2016a]

- A interpretação do efeito depende do modelo de impacto especificado para a intervenção.[@lopezbernal2016a]

<br>

### Por que especificar o modelo de impacto a priori?

- A especificação do modelo de impacto antes da análise reduz o risco de interpretações espúrias baseadas em flutuações aleatórias dos dados.[@lopezbernal2016a]

- A escolha do modelo de impacto deve considerar o conhecimento prévio sobre o mecanismo da intervenção e o tempo esperado para manifestação do efeito.[@lopezbernal2016a]

- A seleção do modelo baseada apenas na inspeção visual dos resultados aumenta a probabilidade de conclusões artefatuais sobre o efeito da intervenção.[@lopezbernal2016a]

<br>

### Como avaliar heterogeneidade de efeito em séries temporais interrompidas?

- Termos de interação podem ser incorporados aos modelos ITS para avaliar se o efeito da intervenção varia entre subgrupos populacionais.[@kontopantelis2015]

- Interações entre variáveis de interesse e os componentes da ITS permitem investigar diferenças no nível basal, na mudança imediata e na alteração da tendência temporal.[@kontopantelis2015]

- Características individuais, institucionais ou regionais podem modificar o efeito observado da intervenção.[@kontopantelis2015]

- Modelos estratificados e análises multinível podem ser utilizados para lidar com heterogeneidade entre unidades observacionais.[@kontopantelis2015]

<br>

### Quais são os principais pressupostos de séries temporais interrompidas?

- O delineamento assume que a tendência observada antes da intervenção continuaria inalterada na ausência da intervenção.[@kontopantelis2015]

- O modelo assume ausência de eventos externos que modifiquem sistematicamente a tendência temporal durante o período pós-intervenção.[@kontopantelis2015]

- A linearidade das tendências temporais deve ser avaliada antes da modelagem, especialmente em análises de regressão segmentada.[@kontopantelis2015]

- A presença de mudanças graduais na população ao longo do tempo pode introduzir viés quando não adequadamente controlada.[@kontopantelis2015]

<br>

### Quais são as limitações de modelos ITS simples?

- Modelos ITS básicos frequentemente assumem tendências lineares pré-intervenção.[@kontopantelis2015]

- Modelos simples podem não controlar adequadamente mudanças nas características da população ao longo do tempo.[@kontopantelis2015]

- A ausência de grupos ou desfechos controle dificulta a distinção entre efeitos da intervenção e eventos externos concorrentes.[@kontopantelis2015]

- A utilização de poucos pontos temporais antes da intervenção pode dificultar a avaliação da linearidade da tendência pré-intervenção.[@kontopantelis2015]

<br>

### Quais são as principais ameaças à validade em séries temporais interrompidas?

- Estudos ITS podem ser afetados por confundidores variantes no tempo, especialmente fatores que modificam simultaneamente o desfecho e o período pós-intervenção.[@lopezbernal2016a]

- Eventos concorrentes à intervenção podem dificultar a atribuição causal do efeito observado.[@lopezbernal2016a]

- Mudanças nos sistemas de registro ou coleta de dados ao longo do tempo podem introduzir viés na estimativa do efeito.[@lopezbernal2016a]

- A ausência de controle adequado para tendências temporais e sazonalidade pode produzir estimativas incorretas da associação entre intervenção e desfecho.[@lopezbernal2016a]

<br>

### O que é autocorrelação em séries temporais interrompidas?

- Autocorrelação ocorre quando observações consecutivas da série temporal são mais semelhantes entre si do que observações mais distantes no tempo.[@lopezbernal2016a]

- A presença de autocorrelação viola a suposição de independência das observações em modelos de regressão convencionais.[@lopezbernal2016a]

- A autocorrelação residual deve ser investigada por meio de análise gráfica dos resíduos e funções de autocorrelação parcial.[@lopezbernal2016a]

- Métodos como regressão de Prais-Winsten e modelos ARIMA podem ser utilizados para ajustar autocorrelação residual em séries temporais.[@lopezbernal2016a]

<br>

### Como controlar sazonalidade em séries temporais interrompidas?

- Muitos desfechos apresentam padrões sazonais que podem influenciar a tendência temporal observada.[@lopezbernal2016a]

- A sazonalidade pode ser controlada utilizando estratificação temporal, funções seno-cosseno (Fourier terms) ou splines.[@lopezbernal2016a]

- O controle da sazonalidade reduz o risco de confundimento temporal e melhora a validade das estimativas do efeito da intervenção.[@lopezbernal2016a]

<br>

## Emulação de ensaio-alvo

<br>

### O que é uma emulação de ensaio-alvo?

- Emulação de ensaio-alvo (*Target Trial Emulation*, TTE) procura reproduzir, dentro de uma base de dados observacional, a estrutura de um ensaio clínico randomizado hipotético capaz de responder à pergunta científica de interesse.[@andrade2025]

- O ensaio clínico hipotético que serviria como padrão ideal para responder à pergunta é denominado ensaio-alvo (*target trial*).[@andrade2025]

- A abordagem utiliza dados observacionais já existentes, como registros clínicos, bases administrativas, bancos de seguros de saúde ou registros nacionais, para reproduzir o protocolo desse ensaio-alvo da forma mais fiel possível.[@andrade2025]

- O objetivo da TTE é reduzir vieses comuns em análises observacionais e aproximar a interpretação dos resultados daquela obtida em ensaios clínicos randomizados.[@andrade2025]

<br>

### Por que utilizar *Target Trial Emulation*?

- Muitas perguntas clínicas não podem ser respondidas por ensaios clínicos randomizados devido a limitações éticas, financeiras ou logísticas.[@andrade2025]

- A TTE permite investigar efeitos de exposições, tratamentos ou políticas de saúde utilizando dados já disponíveis na prática clínica.[@andrade2025]

- A explicitação prévia do protocolo do ensaio-alvo melhora a transparência metodológica e reduz ambiguidades na definição da pergunta causal.[@andrade2025]

- A abordagem favorece maior clareza sobre quais pacientes, intervenções, desfechos e períodos de seguimento estão sendo efetivamente estudados.[@andrade2025]

<br>

### Quais elementos devem ser definidos em um *Target Trial*?

- Critérios de elegibilidade dos participantes.[@andrade2025]

- Estratégias de intervenção comparadas.[@andrade2025]

- Forma de alocação aos grupos.[@andrade2025]

- Definição do tempo zero.[@andrade2025]

- Duração e regras de seguimento.[@andrade2025]

- Desfechos primários e secundários.[@andrade2025]

- Plano de análise estatística.[@andrade2025]

<br>

### O que é o tempo zero?

- O tempo zero corresponde ao momento em que a elegibilidade é confirmada, a exposição ou intervenção é definida e o acompanhamento dos participantes se inicia.[@andrade2025]

- A correta definição do tempo zero é fundamental para evitar vieses relacionados à temporalidade da exposição e do desfecho.[@andrade2025]

- Em TTE, o tempo zero deve ser equivalente ao que seria utilizado no ensaio clínico que está sendo emulado.[@andrade2025]

- O tempo zero merece atenção especial, pois corresponde simultaneamente ao momento de elegibilidade, definição da exposição e início do seguimento.[@andrade2025]

<br>

### O que é viés do usuário prevalente?

- O viés do usuário prevalente ocorre quando participantes já em tratamento são incluídos no estudo após o início da exposição.[@andrade2025]

- Nessa situação, indivíduos suscetíveis a eventos adversos podem ter abandonado o tratamento anteriormente, permanecendo apenas aqueles que o toleraram bem.[@andrade2025]

- Como consequência, o risco associado ao tratamento pode ser subestimado.[@andrade2025]

- A TTE procura evitar esse viés ao priorizar usuários incidentes, isto é, participantes observados desde o início da exposição.[@andrade2025]

<br>

### O que é viés de tempo imortal?

- O viés de tempo imortal ocorre quando existe um período durante o qual o participante não poderia apresentar o desfecho e ainda assim permanecer elegível para determinado grupo de exposição.[@andrade2025]

- Esse período artificialmente protegido pode produzir estimativas enviesadas do efeito da intervenção.[@andrade2025]

- A sincronização adequada do tempo zero entre os grupos comparados constitui uma das principais estratégias para evitar esse viés.[@andrade2025]

<br>

### Como a randomização é emulada em uma TTE?

- Em TTE, essa randomização não existe, pois a exposição já ocorreu na prática clínica.[@andrade2025]

- Para aproximar o equilíbrio entre os grupos, são utilizadas técnicas de ajuste para confundidores medidos, incluindo modelos multivariados, escores de propensão e ponderação por probabilidade inversa.[@andrade2025]

- O ajuste reduz, mas não elimina completamente, o risco de confundimento.[@andrade2025]

<br>

### Quais são as vantagens da emulação de ensaio-alvo?

- Redução de vieses comuns em estudos observacionais.[@andrade2025]

- Maior clareza na definição da pergunta causal.[@andrade2025]

- Melhor alinhamento entre delineamento, análise e interpretação dos resultados.[@andrade2025]

- Possibilidade de investigar questões inviáveis em ensaios clínicos randomizados.[@andrade2025]

- Utilização de grandes bases de dados do mundo real.[@andrade2025]

<br>

### Quais são as limitações da emulação de ensaio-alvo?

- A randomização não é realmente realizada.[@andrade2025]

- Confundidores não mensurados ou desconhecidos podem influenciar os resultados.[@andrade2025]

- A qualidade da inferência depende da qualidade dos dados observacionais disponíveis.[@andrade2025]

- Informações sobre exposição, desfechos e covariáveis podem apresentar erros ou imprecisões.[@andrade2025]

- Viés residual pode permanecer mesmo após ajustes estatísticos.[@andrade2025]

- A TTE não substitui ensaios clínicos randomizados quando estes são viáveis.[@andrade2025]

<br>

### Quando utilizar a emulação de ensaio-alvo?

- Quando existe uma pergunta causal claramente definida.[@andrade2025]

- Quando um ensaio clínico randomizado é inviável ou antiético.[@andrade2025]

- Quando há disponibilidade de dados observacionais longitudinais de qualidade.[@andrade2025]

- Quando é possível especificar previamente os componentes do ensaio-alvo que se deseja emular.[@andrade2025]

<br>

### A emulação de ensaio-alvo permite inferência causal?

- A emulação melhora substancialmente a validade de análises observacionais quando comparada a abordagens tradicionais.[@andrade2025]

- Entretanto, a ausência de randomização verdadeira impede a eliminação completa do confundimento.[@andrade2025]

- Os resultados de TTE devem ser interpretados como evidências observacionais robustas que fortalecem a inferência causal, mas não possuem o mesmo grau de proteção contra confundimento oferecido pelos ensaios clínicos randomizados.[@andrade2025]

<br>

## Diretrizes para redação

<br>

### Quais são as diretrizes para redação de ensaios quase-experimentais?

- Visite a rede *Enhancing the QUAlity and Transparency Of health Research* ([EQUATOR Network](https://www.equator-network.org/)) para encontrar diretrizes específicas.

- *Guidelines for reporting non-randomised studies*:[@reeves2004] <https://www.equator-network.org/reporting-guidelines/guidelines-for-reporting-non-randomised-studies/>

<br>

```{r, echo=FALSE, warning=FALSE, results='asis', eval=knitr::is_html_output()}
cat(readLines("citation.html"), sep = "\n")
```

<br>
