```{=openxml}
<w:p>
  <w:r>
    <w:br w:type="page"/>
  </w:r>
</w:p>
```

# **Gráficos** {#graficos}

<br>

## Análise descritiva

<br>

## Visualização efetiva de dados

<br>

### Por que começar pela mensagem antes do gráfico?

-   A figura deve responder a uma pergunta clara (comparação? tendência? composição?) e isso orienta a escolha do tipo de gráfico, dados e anotações. Esboce a mensagem e a pergunta antes de abrir o software.[@midway2020]

### Como escolher a geometria e “mostrar os dados”?

-   Prefira geometrias que revelem distribuição/variabilidade (pontos, *boxplots*, violinos) em vez de médias sozinhas. Sempre que possível, exiba os dados brutos (pontos com *jitter*) junto da estatística-resumo.[@midway2020]

<br>

```{r viz-geom-mostrar-dados, echo = FALSE, warning = FALSE, message = FALSE, appendix = TRUE, fig.align = 'center', layout='Blank', ph=officer::ph_location_fullsize(), results = "asis", fig.fullwidth = TRUE, fig.cap = "Exemplo de gráfico que mostra os dados brutos junto com um resumo estatístico (média e dispersão)."}
# Reprodutibilidade
set.seed(1)

# Gerar dados de exemplo
df <- tibble::tibble(
  grupo = rep(c("Controle","Intervenção"), each = 40),
  y = c(rnorm(40, 10, 2), rnorm(40, 11.5, 2.5))
)

ggplot2::ggplot(df, ggplot2::aes(grupo, y, fill = grupo)) +
  ggplot2::geom_violin(alpha=.3, color=NA, trim=FALSE) +
  ggplot2::geom_boxplot(width=.15, outlier.shape = NA) +
  ggplot2::geom_jitter(width=.08, alpha=.6, size=1.6) +
  ggplot2::labs(x=NULL, y="Desfecho (unid.)",
                title="Mostrar dados + resumo > apenas médias") +
  ggplot2::theme_minimal() +
  ggplot2::guides(fill="none")
```

<br>

## Gráficos

<br>

### O que são gráficos?

-   Gráficos são utilizados para apresentar dados (geralmente em grande quantidade) de modo mais intuitivo e fácil de compreender.[@Park2022]

<br>

### O que torna um bom gráfico tão poderoso?

-   “Não há ferramenta estatística tão poderosa quanto um gráfico bem escolhido”: gráficos ajudam a explorar dados, comunicar resultados e suportar decisões de forma clara e rápida.[@vandemeulebroecke2018]

<br>

### Que elementos incluir em gráficos?

-   Título, eixos horizontal e vertical com respectivas unidades, escalas em intervalos representativos das variáveis, legenda com símbolos, síntese descritiva dos valores e respectiva margem de erro, conforme necessário para adequada interpretação.[@Park2022]

<br>

### Para que servem as barras de erro em gráficos?

-   Barras de erro ajudam ao autor a apresentar as informações que descrevem os dados (por exemplo, em uma análise descritiva) ou sobre as inferências ou conclusões tomadas a partir de dados.[@Cumming2007; @krzywinski2013]

-   Barras de erro mais longas representam mais imprecisão (maiores erros), enquanto barras mais curtas representam mais precisão na estimativa.[@Cumming2007]

-   Barras de erro descritivas geralmente apresentam a amplitude (mínimo-máximo) ou desvio-padrão.[@Cumming2007]

-   Barras de erro inferenciais geralmente apresentam o erro-padrão ou intervalo de confiança no nível de significância $\alpha$ pré-estabelecido.[@Cumming2007; @krzywinski2013]

-   Barras de erro com desvio-padrão são úteis para descrever a variabilidade dos dados, enquanto as barras de erro com erro padrão da média são úteis para descrever a precisão do parâmetro estimado (média) e sua relação com o tamanho da amostra.[@krzywinski2013]

-   Barras de erro com intervalo de confiança são úteis para fornecer uma estimativa da incerteza da estimativa do parâmetro populacional.[@krzywinski2013]

-   O comprimento das barras de erro sugere graficamente a imprecisão dos dados do estudo, uma vez que o valor verdadeiro da população pode estar em qualquer nível do intervalo da barra.[@Cumming2007]

-   De modo contraintuitivo, um espaço entre as barras não garante significância, nem a sobreposição a descarta—depende do tipo de barra.[@krzywinski2013]

-   Para amostras pequenas é preferível apresentar os dados brutos, uma vez que as barras de erro não serão muito informativas.[@krzywinski2013]

<br>

```{r barras-erro-simples, echo = FALSE, warning = FALSE, message = FALSE, appendix = TRUE, fig.align = 'center', layout='Blank', ph=officer::ph_location_fullsize(), results = "asis", fig.cap = "Exemplos de gráficos com barras de erro e dados brutos.", out.width = "100%", fig.width=15, fig.height=4, dpi=300}
# Reprodutibilidade
set.seed(42)

# Gerar dados de exemplo
g1 <- rnorm(10, 100, 12)
g2 <- rnorm(16, 106, 20)
d  <- data.frame(value=c(g1,g2), group=rep(c("G1","G2"), c(length(g1),length(g2))))

se_fun <- function(z){ m <- mean(z); se <- sd(z)/sqrt(length(z)); c(y=m, ymin=m-se, ymax=m+se) }
sd_fun <- function(z){ m <- mean(z); sdv <- sd(z); c(y=m, ymin=m-sdv, ymax=m+sdv) }

# Média ± SE
p1 <- ggplot2::ggplot(d, ggplot2::aes(group, value)) +
  ggplot2::stat_summary(fun=mean, geom="bar") +
  ggplot2::stat_summary(fun.data=se_fun, geom="errorbar", width=.2) +
  ggplot2::ggtitle("Média ± SE")

# Média ± SD
p2 <- ggplot2::ggplot(d, ggplot2::aes(group, value)) +
  ggplot2::stat_summary(fun=mean, geom="bar") +
  ggplot2::stat_summary(fun.data=sd_fun, geom="errorbar", width=.2) +
  ggplot2::ggtitle("Média ± SD")

# Dispersão univariada (recomendado)
p3 <- ggplot2::ggplot(d, ggplot2::aes(group, value)) +
  ggplot2::geom_point(position=ggplot2::position_jitter(width=.08, height=0), alpha=.85) +
  ggplot2::ggtitle("Dispersão (um ponto por observação)")

# Combinar em 3 painéis horizontais
library(patchwork)
p1 + p2 + p3
```

<br>

```{r barras-erro, echo = FALSE, warning = FALSE, message = FALSE, appendix = TRUE, fig.align = 'center', layout='Blank', ph=officer::ph_location_fullsize(), results = "asis", fig.fullwidth = TRUE, fig.cap = "Exemplos de gráficos com barras de erro e dados brutos em diferentes cenários."}
# Reprodutibilidade
set.seed(123)

n1 <- 8; n2 <- 8

# Cenário A: ambos ~N(0,1)
A1 <- rnorm(n1, 5, 1); A2 <- rnorm(n2, 6, 1)

# Cenário B: diferença “criada” por um outlier
B1 <- rnorm(n1, 5.2, 1); B2 <- c(rnorm(n2-1, 5.3, 1), 9.5)

# Cenário C: bimodal em um grupo
C1 <- c(rnorm(n1/2, 4.5, .5), rnorm(n1/2, 6, .5)); C2 <- rnorm(n2, 5.5, .8)

make_df <- function(x,y,lab) tibble::tibble(value=c(x,y), group=rep(c("G1","G2"), c(length(x),length(y))), scen=lab)
df <- dplyr::bind_rows(
  make_df(A1,A2,"A: Normal vs Normal"),
  make_df(B1,B2,"B: Outlier"),
  make_df(C1,C2,"C: Bimodal")
)

library(patchwork)

# Barras (média ± SE)
p_bar <- ggplot2::ggplot(df, ggplot2::aes(group, value)) +
  ggplot2::stat_summary(fun=mean, geom="bar") +
  ggplot2::stat_summary(fun.data=\(z) c(y=mean(z), 
                               ymin=mean(z)-sd(z)/sqrt(length(z)), 
                               ymax=mean(z)+sd(z)/sqrt(length(z))), 
               geom="errorbar", width=.2) +
  ggplot2::facet_wrap(~scen) +
  ggplot2::ggtitle("Média ± SE (Barras)")

# Dispersões
p_disp <- ggplot2::ggplot(df, ggplot2::aes(group, value)) +
  ggplot2::geom_point(position=ggplot2::position_jitter(width=.08, height=0), alpha=.8) +
  ggplot2::facet_wrap(~scen) +
  ggplot2::ggtitle("Dispersão dos Dados (Pontos)")

# Combinar em 2 painéis verticais
p_bar / p_disp
```

<br>

::: {.infobox .Rlogo data-latex="{images/Rlogo}"}
Os pacotes *ggplot2*[@ggplot2], *plotly*[@plotly] e *corrplot*[@corrplot] fornecem diversas funções para construção de gráficos tais como [*ggplot*](https://www.rdocumentation.org/packages/ggplot2/versions/3.4.3/topics/ggplot), [*plot_ly*](https://www.rdocumentation.org/packages/plotly/versions/4.10.2/topics/plot_ly) e [*corrplot*](https://www.rdocumentation.org/packages/corrplot/versions/0.92/topics/corrplot) respectivamente.
:::

<br>

### Quais são os principais obstáculos para bons gráficos?

-   Dificuldade técnica, negligência no ensino tradicional e o foco em “beleza” sem clareza podem levar a gráficos ruins, mesmo quando bem intencionados.[@vandemeulebroecke2018]

<br>

## Tipos de gráficos

<br>

### Quais são os tipos de gráficos para variáveis categóricas?

-   Gráfico de barras: Mais usado para comparar frequências absolutas ou relativas entre categorias.[@REF]

<br>

```{r graficos-var-categoricas, echo = FALSE, warning = FALSE, message = FALSE, appendix = TRUE, fig.align = 'center', layout='Blank', ph=officer::ph_location_fullsize(), results = "asis", fig.fullwidth = TRUE, fig.cap = "Gráfico de barras simples representando frequências por categoria."}
# Criar um conjunto de dados de exemplo
dados <- data.frame(
  Grupo = rep(c("A", "B", "C"), each = 3),
  Categoria = rep(c("X", "Y", "Z"), times = 3),
  Contagem = c(30, 20, 10, 25, 15, 5, 20, 10, 10)
)

# Frequência por Categoria (soma total de contagens)
dados_barras <- dados %>%
  dplyr::group_by(Categoria) %>%
  dplyr::summarise(Total = sum(Contagem))

ggplot2::ggplot(dados_barras, ggplot2::aes(x = Categoria, y = Total, fill = Categoria)) +
  ggplot2::geom_bar(stat = "identity") +
  ggplot2::labs(title = "Gráfico de Barras Simples",
       x = "Categoria", y = "Frequência Total") +
  ggplot2::theme_minimal()
```

<br>

-   Gráfico de barras empilhadas: Útil para comparar proporções entre grupos em mais de uma variável categórica.[@REF]

<br>

```{r graficos-var-categoricas-empilhados, echo = FALSE, warning = FALSE, message = FALSE, appendix = TRUE, fig.align = 'center', layout='Blank', ph=officer::ph_location_fullsize(), results = "asis", fig.fullwidth = TRUE, fig.cap = "Gráfico de barras empilhadas representando frequências por categoria."}
# Criar um conjunto de dados de exemplo
dados <- data.frame(
  Grupo = rep(c("A", "B", "C"), each = 3),
  Categoria = rep(c("X", "Y", "Z"), times = 3),
  Contagem = c(30, 20, 10, 25, 15, 5, 20, 10, 10)
)

# Frequência por Categoria (soma total de contagens)
dados_barras <- dados %>%
  dplyr::group_by(Categoria) %>%
  dplyr::summarise(Total = sum(Contagem))

ggplot2::ggplot(dados, ggplot2::aes(x = Grupo, y = Contagem, fill = Categoria)) +
  ggplot2::geom_bar(stat = "identity") +
  ggplot2::labs(title = "Gráfico de Barras Empilhadas",
       x = "Grupo", y = "Contagem") +
  ggplot2::theme_minimal()
```

<br>

```{r bar-plot, echo = FALSE, warning = FALSE, message = FALSE, appendix = TRUE, fig.align = 'center', layout='Blank', ph=officer::ph_location_fullsize(), results = "asis", fig.fullwidth = TRUE, fig.cap = "Gráficos de barras represetando médias, barras de erro e dados individuais."}
library(dplyr)

# Gerar dados de exemplo
set.seed(123)
df <- base::expand.grid(Fator1 = c("A", "B"),
                        Fator2 = c("X", "Y"),
                        Rep = 1:15) %>%
  dplyr::mutate(Y = stats::rnorm(dplyr::n(), 
                                 mean = dplyr::if_else(Fator1 == "A", 5, 7) + dplyr::if_else(Fator2 == "X", 0, 2), 
                                 sd = 1.5))

# Calcular estatísticas por grupo
summary_df <- df %>%
  dplyr::group_by(Fator1, Fator2) %>%
  dplyr::summarise(
    media = mean(Y),
    sd = stats::sd(Y),
    n = dplyr::n(),
    se = sd / sqrt(n),
    ic95 = 1.96 * se,
    .groups = "drop"
  )

# 1. Gráfico com apenas as médias
p1 <- ggplot2::ggplot(summary_df, ggplot2::aes(x = interaction(Fator1, Fator2), y = media, fill = Fator1)) +
  ggplot2::geom_bar(stat = "identity", position = ggplot2::position_dodge(), width = 0.6) +
  ggplot2::labs(title = "Média", y = "Média", x = "Grupo") +
  ggplot2::theme_minimal()

# 2. Gráfico com média + intervalo de confiança
p2 <- ggplot2::ggplot(summary_df, ggplot2::aes(x = interaction(Fator1, Fator2), y = media, fill = Fator1)) +
  ggplot2::geom_bar(stat = "identity", position = ggplot2::position_dodge(), width = 0.6) +
  ggplot2::geom_errorbar(ggplot2::aes(ymin = media - ic95, ymax = media + ic95), width = 0.2) +
  ggplot2::labs(
    title = "Média com Intervalo de Confiança",
    subtitle = "Barras de erro representam IC 95%",
    y = "Média", x = "Grupo"
  ) +
  ggplot2::theme_minimal()

# 3. Gráfico com média + pontos individuais
p3 <- ggplot2::ggplot(df, ggplot2::aes(x = interaction(Fator1, Fator2), y = Y, fill = Fator1)) +
  ggplot2::stat_summary(fun = mean, geom = "bar", width = 0.6, color = "black") +
  ggplot2::geom_jitter(position = ggplot2::position_jitter(width = 0.1), shape = 21, color = "black", size = 2, alpha = 0.6) +
  ggplot2::labs(
    title = "Média e Pontos Individuais",
    subtitle = "Pontos representam dados individuais",
    y = "Valor", x = "Grupo"
  ) +
  ggplot2::guides(fill = "none") +  # <- oculta a legenda
  ggplot2::theme_minimal()

# Empilhar os gráficos verticalmente
library(patchwork)
(p1 / p2 / p3) + patchwork::plot_layout(guides = "collect")
```

<br>

### Quais são os tipos de gráficos para variáveis numéricas?

-   Histograma: Distribuição de frequência de uma variável contínua. Mostra a forma da distribuição (simétrica, assimétrica, bimodal).[@REF]

<br>

```{r graficos-var-numericas, echo = FALSE, warning = FALSE, message = FALSE, appendix = TRUE, fig.align = 'center', layout='Blank', ph=officer::ph_location_fullsize(), results = "asis", fig.fullwidth = TRUE, fig.cap = "Histograma da variável 'valor'."}
# Simular dados
dados <- data.frame(valor = stats::rnorm(1000, mean = 50, sd = 10))

# Histograma
ggplot2::ggplot(dados, ggplot2::aes(x = valor)) +
  ggplot2::geom_histogram(binwidth = 5, fill = "steelblue", color = "white") +
  ggplot2::labs(title = "Histograma da variável 'valor'",
                x = "Valor", y = "Frequência") +
  ggplot2::theme_minimal()
```

<br>

-   Gráfico de densidade: Similar ao histograma, mas mais suave. Útil para avaliar a distribuição.[@REF]

<br>

```{r grafico-densidade, echo = FALSE, warning = FALSE, message = FALSE, appendix = TRUE, fig.align = 'center', layout='Blank', ph=officer::ph_location_fullsize(), results = "asis", fig.cap = "Gráfico de densidade da variável 'valor'.", fig.width=15, fig.height=8, out.width="100%"}
# Simular dados
dados <- data.frame(valor = stats::rnorm(1000, mean = 0, sd = 1))

# Gráfico de densidade
ggplot2::ggplot(dados, ggplot2::aes(x = valor)) +
  ggplot2::geom_density(fill = "lightblue", alpha = 0.6) +
  ggplot2::labs(title = "Gráfico de Densidade da variável 'valor'",
                x = "Valor", y = "Densidade") +
  ggplot2::theme_minimal()
```

<br>

-   Diagrama de caixa (*boxplot*): Resume mediana, quartis e valores extremos. Excelente para comparar grupos.[@REF]

<br>

```{r boxplot-grupos, echo = FALSE, warning = FALSE, message = FALSE, appendix = TRUE, fig.align = 'center', layout='Blank', ph=officer::ph_location_fullsize(), results = "asis", fig.fullwidth = TRUE, fig.cap = "Boxplot por grupo."}
# Simular dados com dois grupos
dados <- data.frame(
  grupo = rep(c("Controle", "Tratamento"), each = 100),
  medida = c(stats::rnorm(100, mean = 50, sd = 5),
             stats::rnorm(100, mean = 55, sd = 7))
)

# Boxplot
ggplot2::ggplot(dados, ggplot2::aes(x = grupo, y = medida, fill = grupo)) +
  ggplot2::geom_boxplot() +
  ggplot2::labs(title = "Boxplot por grupo",
                x = "Grupo", y = "Medida") +
  ggplot2::theme_minimal()
```

<br>

-   Gráfico de violino: Combina boxplot e densidade, mostrando a distribuição da variável. Útil para comparar grupos.[@REF]

<br>

```{r violin-plot, echo = FALSE, warning = FALSE, message = FALSE, appendix = TRUE, fig.align = 'center', layout='Blank', ph=officer::ph_location_fullsize(), results = "asis", fig.fullwidth = TRUE, fig.cap = "Violin plot por grupo."}
# Simular dados com dois grupos
dados <- data.frame(
  grupo = rep(c("Controle", "Tratamento"), each = 100),
  medida = c(stats::rnorm(100, mean = 50, sd = 5),
             stats::rnorm(100, mean = 55, sd = 7))
)

# Violin plot
ggplot2::ggplot(dados, ggplot2::aes(x = grupo, y = medida, fill = grupo)) +
  ggplot2::geom_violin(trim = FALSE, alpha = 0.6) +
  ggplot2::geom_boxplot(width = 0.1, fill = "white", outlier.shape = NA) +
  ggplot2::labs(title = "Violin Plot por Grupo",
                x = "Grupo", y = "Medida") +
  ggplot2::theme_minimal()
```

<br>

-   Gráfico de pontos (*dot plot*): Mostra cada valor individualmente, útil para pequenas amostras e para visualizar a distribuição.[@REF]

<br>

```{r grafico-pontos, echo = FALSE, warning = FALSE, message = FALSE, appendix = TRUE, fig.align = 'center', layout='Blank', ph=officer::ph_location_fullsize(), results = "asis", fig.fullwidth = TRUE, fig.cap = "Gráfico de pontos da variável 'valor'."}
# Simular dados
set.seed(123)
dados <- data.frame(
  grupo = rep(c("Controle", "Tratamento"), each = 20),
  medida = c(stats::rnorm(20, mean = 50, sd = 5),
             stats::rnorm(20, mean = 55, sd = 5))
)

# Dot plot
ggplot2::ggplot(dados, ggplot2::aes(x = grupo, y = medida, color = grupo)) +
  ggplot2::geom_dotplot(binaxis = "y", stackdir = "center", dotsize = 0.7) +
  ggplot2::labs(title = "Dot Plot por Grupo",
                x = "Grupo", y = "Medida") +
  ggplot2::theme_minimal()
```

<br>

### Quais são os tipos de gráficos para relações entre variáveis?

-   Gráfico de dispersão (*scatter plot*): Mostra a relação entre duas variáveis quantitativas. Ideal para investigar correlações.[@REF]

<br>

```{r graficos-relacoes, echo = FALSE, warning = FALSE, message = FALSE, appendix = TRUE, fig.align = 'center', layout='Blank', ph=officer::ph_location_fullsize(), results = "asis", fig.fullwidth = TRUE, fig.cap = "Gráfico de dispersão representando a relação entre duas variáveis."}
# Simular dados
dados <- data.frame(
  x = stats::rnorm(100, mean = 50, sd = 10),
  y = 2 * stats::rnorm(100, mean = 50, sd = 10) + 10
)

# Gráfico de dispersão
ggplot2::ggplot(dados, ggplot2::aes(x = x, y = y)) +
  ggplot2::geom_point(color = "darkblue", alpha = 0.7) +
  ggplot2::labs(title = "Gráfico de Dispersão",
                x = "Variável X", y = "Variável Y") +
  ggplot2::theme_minimal()
```

<br>

-   Gráfico de bolhas (*bubble chart*): Expande o gráfico de dispersão adicionando uma terceira variável (tamanho da bolha).[@REF]

<br>

```{r graficos-bolhas, echo = FALSE, warning = FALSE, message = FALSE, appendix = TRUE, fig.align = 'center', layout='Blank', ph=officer::ph_location_fullsize(), results = "asis", fig.fullwidth = TRUE, fig.cap = "Gráfico de bolhas representando a relação entre três variáveis."}
# Simular dados com três variáveis
dados <- data.frame(
  x = stats::rnorm(100, 10, 3),
  y = stats::rnorm(100, 20, 5),
  z = abs(stats::rnorm(100, 5, 2)) # Tamanho da bolha (positivo)
)

# Gráfico de bolhas
ggplot2::ggplot(dados, ggplot2::aes(x = x, y = y, size = z)) +
  ggplot2::geom_point(alpha = 0.6, color = "purple") +
  ggplot2::labs(title = "Gráfico de Bolhas",
                x = "Eixo X", y = "Eixo Y", size = "Variável Z") +
  ggplot2::theme_minimal()
```

<br>

-   Gr;afico Sankey: Visualiza fluxos entre categorias em diferentes etapas ou grupos. Útil para mostrar proporções e transições.[@wise2022]

<br>

```{r sankey-plot, echo = FALSE, warning = FALSE, message = FALSE, appendix = TRUE, fig.align = 'center', layout='Blank', ph=officer::ph_location_fullsize(), results = "asis", fig.fullwidth = TRUE, fig.cap = "Sankey plot representando fluxos entre categorias."}
# Dados de exemplo
nodes <- data.frame(name = c("Grupo A", "Grupo B", "Grupo C", "Destino X", "Destino Y"))
links <- data.frame(
  source = c(0, 1, 2, 0, 1),
  target = c(3, 3, 3, 4, 4),
  value  = c(10, 5, 15, 20, 10)
)

networkD3::sankeyNetwork(
  Links = links, Nodes = nodes,
  Source = "source", Target = "target",
  Value = "value", NodeID = "name",
  fontSize = 12, nodeWidth = 30
)
```

<br>

-   Grágfico de *parcats*: Mostra relações entre múltiplas variáveis categóricas em paralelo. Útil para visualizar fluxos e proporções.[@REF]

<br>

```{r parcats-plot, echo = FALSE, warning = FALSE, message = FALSE, appendix = TRUE, fig.align = 'center', layout='Blank', ph=officer::ph_location_fullsize(), results = "asis", fig.fullwidth = TRUE, fig.cap = "Gráfico de categorias paralelas (parcats) representando transições entre categorias ao longo do tempo."}
# Reprodutibilidade
set.seed(42)

# 1) Criar um dataset "tidy" simulando transições de categorias ao longo do tempo
n <- 300

# categorias de exemplo (pode trocar pelos seus rótulos)
cats <- c("Low", "Medium", "High")

dados <- tibble::tibble(
  id   = 1:n,
  T1   = sample(cats, n, replace = TRUE, prob = c(0.45, 0.35, 0.20)),
  T2   = sample(cats, n, replace = TRUE, prob = c(0.35, 0.40, 0.25)),
  T3   = sample(cats, n, replace = TRUE, prob = c(0.30, 0.45, 0.25)),
  # um grupo/segmento opcional para colorir os fluxos
  Segment = sample(c("Group A", "Group B"), n, replace = TRUE, prob = c(0.55, 0.45))
)

# Se quiser garantir a ordem dos níveis:
ordem <- c("Low", "Medium", "High")
dados <- dados %>%
  mutate(
    T1 = factor(T1, levels = ordem),
    T2 = factor(T2, levels = ordem),
    T3 = factor(T3, levels = ordem),
    Segment = factor(Segment)
  )

# 2) Preparar as "dimensions" do parcats
dim_T1 <- list(
  label = "Time 1",
  values = dados$T1,
  categoryorder = "array",
  categoryarray = ordem
)

dim_T2 <- list(
  label = "Time 2",
  values = dados$T2,
  categoryorder = "array",
  categoryarray = ordem
)

dim_T3 <- list(
  label = "Time 3",
  values = dados$T3,
  categoryorder = "array",
  categoryarray = ordem
)

# 3) Linha/colorização dos fluxos
seg_levels <- levels(dados$Segment)
seg_index  <- as.integer(dados$Segment)

# Uma escala de cores simples com base nos níveis (pode ajustar)
colorscale <- list(
  list(0,  "#1f77b4"), # azul
  list(1,  "#ff7f0e")  # laranja
)

line_cfg <- list(
  color    = seg_index,     # numérico mapeado a colorscale
  colorscale = colorscale,
  cmin     = 1,
  cmax     = length(seg_levels),
  shape    = "hspline"      # curvas suaves; pode usar "linear"
)

# 4) Construir o gráfico parcats
p <- plotly::plot_ly(
  type       = "parcats",
  dimensions = list(dim_T1, dim_T2, dim_T3),
  line       = line_cfg,
  labelfont  = list(size = 12),
  tickfont   = list(size = 11),
  hoveron    = "category",      # hover em categorias (ou "color" / "dimension")
  arrangement= "freeform",      # "perpendicular" também é uma boa opção
  bundlecolors = TRUE           # agrupa as cores de caminhos semelhantes
) %>%
  plotly::layout(
    title = list(
      text = paste0(
        "Parallel Categories • parcats (plotly)\n",
        "<sub>Easily visualize flows in categorical data — ideal for longitudinal data, surveys, multi-stage classification, transitions</sub>"
      )
    ),
    margin = list(l = 40, r = 40, t = 80, b = 40)
  )

# Exibir
p
```

<br>

-   Gráfico de *parts*: Mostra a composição percentual de uma variável categórica. Útil para visualizar proporções.[@REF]

<br>

```{r graficos-pares, echo = FALSE, warning = FALSE, message = FALSE, appendix = TRUE, fig.align = 'center', layout='Blank', ph=officer::ph_location_fullsize(), results = "asis", fig.fullwidth = TRUE, fig.cap = "Gráfico de pares representando correlações entre múltiplas variáveis."}
# Reprodutibilidade
set.seed(123)

# --- 1) Simular dados com correlação controlada ---
# Matriz de correlação desejada (positivas e negativas)
Sigma <- matrix(c(
  1.0,  0.6, -0.3,  0.2,
  0.6,  1.0, -0.1,  0.4,
 -0.3, -0.1,  1.0, -0.5,
  0.2,  0.4, -0.5,  1.0
), nrow = 4, byrow = TRUE)

X <- as.data.frame(MASS::mvrnorm(n = 500, mu = c(0, 0, 0, 0), Sigma = Sigma))
names(X) <- c("Var_A", "Var_B", "Var_C", "Var_D")

# Agrupar por uma variável categórica (ex.: 2 grupos)
X$Grupo <- factor(sample(c("Controle", "Tratamento"), size = nrow(X), replace = TRUE))

# Outra categórica opcional (para facet ou cor alternada)
X$Sexo <- factor(sample(c("F", "M"), size = nrow(X), replace = TRUE))

# --- 2) Gráfico básico de pares ---
p1 <- GGally::ggpairs(
  data = X,
  columns = c("Var_A", "Var_B", "Var_C", "Var_D"),
  mapping = ggplot2::aes(color = Grupo, alpha = 0.7),
  upper = list(
    continuous = GGally::wrap("cor", method = "pearson", size = 3)
  ),
  lower = list(
    continuous = GGally::wrap("points", size = 0.6, shape = 16)
  ),
  diag = list(
    continuous = GGally::wrap("densityDiag")
  )
) +
  ggplot2::theme_minimal(base_size = 12) +
  ggplot2::theme(legend.position = "bottom")

# Exibir o gráfico
p1
```

<br>

### Quais são os tipos de gráficos para dados longitudinais?

-   Gráfico de *spaghetti*: Mostra trajetórias individuais ao longo do tempo, útil para dados longitudinais de variáveis contínuas.[@swihart2010; @wise2022]

<br>

```{r graficos-longitudinais-spaghetti, echo = FALSE, warning = FALSE, message = FALSE, appendix = TRUE, fig.align = 'center', layout='Blank', ph=officer::ph_location_fullsize(), results = "asis", fig.fullwidth = TRUE, fig.cap = "Gráfico spaghetti representando dados longitudinais."}
# Reprodutibilidade
set.seed(1)

# Simular dados longitudinais
n <- 15
id <- factor(seq_len(n))
pre  <- rnorm(n, 50, 6)
post <- pre + rnorm(n, 3, 4)   # efeito médio ~3, mas heterogêneo

dfp <- data.frame(
    id,
    time = factor(rep(c("Pré","Pós"), each=n), levels=c("Pré","Pós")),
    value = c(pre, post)
)

# Linhas por sujeito (spaghetti plot)
ggplot2::ggplot(dfp, ggplot2::aes(time, value, group=id)) +
    ggplot2::geom_point() +
    ggplot2::geom_line(alpha=.6) +
    ggplot2::labs(x=NULL, y="Valor")
```

<br>

-   Gráfico de *lasagna*: Mostra trajetórias individuais ao longo do tempo, útil para dados longitudinais de variáveis categóricas.[@swihart2010; @wise2022]

<br>

```{r graficos-longitudinais-lasagna, echo = FALSE, warning = FALSE, message = FALSE, appendix = TRUE, fig.align = 'center', layout='Blank', ph=officer::ph_location_fullsize(), results = "asis", fig.fullwidth = TRUE, fig.cap = "Gráfico spaghetti representando dados longitudinais."}
# Reprodutibilidade
set.seed(1)

# Simular dados longitudinais categóricos
n <- 15
id <- factor(seq_len(n))
pre  <- sample(c("Baixo", "Médio", "Alto"), n,
                replace = TRUE, prob = c(0.4, 0.4, 0.2))
post <- sample(c("Baixo", "Médio", "Alto"), n,
                 replace = TRUE, prob = c(0.3, 0.5, 0.2))
dfp <- data.frame(
    id,
    time = factor(rep(c("Pré","Pós"), each=n), levels=c("Pré","Pós")),
    value = c(pre, post)
)

# Gráfico de lasanha (lasagna plot)
ggplot2::ggplot(dfp, ggplot2::aes(time, id, fill = value)) +
    ggplot2::geom_tile(color = "white") +
    ggplot2::scale_fill_manual(values = c("Baixo" = "lightblue", "Médio" = "lightgreen", "Alto" = "salmon")) +
    ggplot2::labs(x=NULL, y="Sujeito", fill="Categoria") +
    ggplot2::theme_minimal()
```

<br>

### Quais são os tipos de gráficos para séries temporais?

-   Gráfico de linhas: Mostra a evolução de uma variável ao longo do tempo, com pontos conectados por linhas.[@REF]

<br>

```{r grafico-linha, echo = FALSE, warning = FALSE, message = FALSE, appendix = TRUE, fig.align = 'center', layout='Blank', ph=officer::ph_location_fullsize(), results = "asis", fig.fullwidth = TRUE, fig.cap = "Gráfico de linha representando uma série temporal."}
# Simular série temporal
set.seed(42)
tempo <- seq.Date(from = as.Date("2025-01-01"), by = "day", length.out = 100)
medida <- cumsum(stats::rnorm(100, mean = 0.2, sd = 1))
dados <- data.frame(data = tempo, valor = medida)

# Gráfico de linha com pontos
ggplot2::ggplot(dados, ggplot2::aes(x = data, y = valor)) +
  ggplot2::geom_line(color = "darkgreen") +
  ggplot2::geom_point(color = "black", size = 1.5) +
  ggplot2::labs(title = "Série Temporal Simulada",
                x = "Data", y = "Valor") +
  ggplot2::theme_minimal()
```

<br>

### Quais são os tipos de gráficos para avaliação de resposta longitudinal?

-   *Waterfall plot*: Representa a melhor variação percentual individual em relação ao baseline, geralmente ordenada do pior ao melhor respondedor. Pode mascarar a dinâmica temporal e induzir interpretações equivocadas quando usado isoladamente.[@mercier2019]

<br>

```{r graficos-longitudinais-waterfall, echo = FALSE, warning = FALSE, message = FALSE, appendix = TRUE, fig.align = 'center', layout='Blank', ph=officer::ph_location_fullsize(), results = "asis", fig.fullwidth = TRUE, fig.cap = "Gráfico waterfall representando a melhor variação percentual em relação ao baseline para cada paciente."}
# Simulação de dados de resposta
set.seed(123)

# Número de pacientes
n_pat <- 30

# Criar tempos de avaliação
weeks <- c(0, 4, 8, 12, 16, 20)

# Simular baseline (SLD em mm)
baseline <- rnorm(n_pat, mean = 100, sd = 25)

# Criar dataset longitudinal
data_long <- expand.grid(
  id = 1:n_pat,
  week = weeks
) %>%
  dplyr::arrange(id, week) %>%
  dplyr::group_by(id) %>%
  dplyr::mutate(
    baseline = baseline[id],
    # efeito de tratamento heterogêneo
    slope = rnorm(1, mean = -2, sd = 2),
    noise = rnorm(n(), 0, 5),
    SLD = baseline + slope * week + noise
  ) %>%
  dplyr::ungroup()

# Garantir valores positivos
data_long$SLD[data_long$SLD < 5] <- 5

# Calcular % de mudança em relação ao baseline
data_long <- data_long %>%
  dplyr::group_by(id) %>%
  dplyr::mutate(
    pct_change = 100 * (SLD - dplyr::first(SLD)) / dplyr::first(SLD)
  ) %>%
  dplyr::ungroup()

# 1) WATERFALL PLOT
waterfall_data <- data_long %>%
  dplyr::group_by(id) %>%
  dplyr::summarise(
    best_response = min(pct_change)
  ) %>%
  dplyr::arrange(best_response) %>%
  dplyr::mutate(id = factor(id, levels = id))

p_waterfall <- ggplot2::ggplot(waterfall_data, 
                      ggplot2::aes(x = id, y = best_response)) +
  ggplot2::geom_bar(stat = "identity", fill = "steelblue") +
  ggplot2::geom_hline(yintercept = -30, linetype = "dashed", color = "red") +
  ggplot2::labs(
    title = "Waterfall Plot",
    subtitle = "Melhor variação percentual em relação ao baseline",
    x = "Paciente (ordenado)",
    y = "% de mudança (melhor resposta)"
  ) +
  ggplot2::theme_minimal() +
  ggplot2::theme(axis.text.x = ggplot2::element_blank(),
        axis.ticks.x = ggplot2::element_blank())

p_waterfall
```

<br>

-   *Spider plot*: Mostra a variação percentual de uma variável ao longo do tempo para cada indivíduo, permitindo visualizar a trajetória longitudinal da resposta. Ainda assim, o uso de percentual de mudança apresenta limitações estatísticas, incluindo assimetria e dependência do valor basal.[@mercier2019]

<br>

```{r graficos-longitudinais-spider, echo = FALSE, warning = FALSE, message = FALSE, appendix = TRUE, fig.align = 'center', layout='Blank', ph=officer::ph_location_fullsize(), results = "asis", fig.fullwidth = TRUE, fig.cap = "Gráfico spider representando a variação percentual do SLD ao longo do tempo para cada paciente."}
# Simulação de dados de resposta
set.seed(123)

# Número de pacientes
n_pat <- 30

# Criar tempos de avaliação
weeks <- c(0, 4, 8, 12, 16, 20)

# Simular baseline (SLD em mm)
baseline <- rnorm(n_pat, mean = 100, sd = 25)

# Criar dataset longitudinal
data_long <- expand.grid(
  id = 1:n_pat,
  week = weeks
) %>%
  dplyr::arrange(id, week) %>%
  dplyr::group_by(id) %>%
  dplyr::mutate(
    baseline = baseline[id],
    # efeito de tratamento heterogêneo
    slope = rnorm(1, mean = -2, sd = 2),
    noise = rnorm(n(), 0, 5),
    SLD = baseline + slope * week + noise
  ) %>%
  dplyr::ungroup()

# Garantir valores positivos
data_long$SLD[data_long$SLD < 5] <- 5

# Calcular % de mudança em relação ao baseline
data_long <- data_long %>%
  dplyr::group_by(id) %>%
  dplyr::mutate(
    pct_change = 100 * (SLD - dplyr::first(SLD)) / dplyr::first(SLD)
  ) %>%
  dplyr::ungroup()

# SPIDER PLOT
p_spider <- ggplot2::ggplot(data_long,
                   ggplot2::aes(x = week,
                       y = pct_change,
                       group = id)) +
  ggplot2::geom_line(alpha = 0.5) +
  ggplot2::geom_hline(yintercept = -30, linetype = "dashed", color = "red") +
  ggplot2::labs(
    title = "Spider Plot",
    subtitle = "Variação percentual do SLD ao longo do tempo",
    x = "Semana",
    y = "% de mudança vs baseline"
  ) +
  ggplot2::theme_minimal()

p_spider
```

<br>

### Quais são os tipos de gráficos para dados multivariados?

-   Gráfico de dispersão: Representa a relação entre duas variáveis, com pontos e uma linha de tendência.[@REF]

<br>

```{r graficos-correlacao, echo = FALSE, warning = FALSE, message = FALSE, appendix = TRUE, fig.align = 'center', layout='Blank', ph=officer::ph_location_fullsize(), results = "asis", fig.fullwidth = TRUE, fig.cap = "Gráfico de correlação entre duas variáveis com linha de tendência."}
# Simular dados com correlação
set.seed(1)
x <- stats::rnorm(100)
y <- 2 * x + stats::rnorm(100, sd = 0.5)
dados <- data.frame(x = x, y = y)

# Gráfico de dispersão com linha de tendência
ggplot2::ggplot(dados, ggplot2::aes(x = x, y = y)) +
  ggplot2::geom_point(color = "darkblue", alpha = 0.6) +
  ggplot2::geom_smooth(method = "lm", color = "red", se = FALSE) +
  ggplot2::labs(title = "Correlação entre Variáveis",
                x = "Variável X", y = "Variável Y") +
  ggplot2::theme_minimal()
```

<br>

-   Gráfico de matriz de dispersão: Mostra relações entre múltiplas variáveis quantitativas, útil para identificar padrões.[@REF]

<br>

```{r graficos-matriz-dispersao, echo = FALSE, warning = FALSE, message = FALSE, appendix = TRUE, fig.align = 'center', layout='Blank', ph=officer::ph_location_fullsize(), results = "asis", fig.fullwidth = TRUE, fig.cap = "Matriz de dispersão representando relações entre múltiplas variáveis."}
# Instalar se necessário: install.packages("GGally")
library(GGally)

# Simular dados multivariados
dados <- data.frame(
  var1 = stats::rnorm(100),
  var2 = stats::rnorm(100, mean = 50, sd = 10),
  var3 = stats::rnorm(100, mean = 100, sd = 25)
)

# Matriz de dispersão
GGally::ggpairs(dados, title = "Matriz de Dispersão")
```

<br>

-   Gráfico de calor (*heatmap*): Representa dados em uma matriz, com cores indicando intensidade ou frequência.[@REF]

<br>

```{r graficos-heatmap, echo = FALSE, warning = FALSE, message = FALSE, appendix = TRUE, fig.align = 'center', layout='Blank', ph=officer::ph_location_fullsize(), results = "asis", fig.fullwidth = TRUE, fig.cap = "Mapa de calor da correlação entre variáveis."}
# Simular matriz de correlação
set.seed(2)
dados <- data.frame(
  A = stats::rnorm(50),
  B = stats::rnorm(50, mean = 5),
  C = stats::rnorm(50, mean = 10, sd = 3)
)
matriz_cor <- stats::cor(dados)

# Converter para formato longo e renomear variáveis
library(reshape2)
dados_long <- reshape2::melt(matriz_cor)
names(dados_long) <- c("Variável 1", "Variável 2", "Correlação")

# Heatmap com nomes atualizados
ggplot2::ggplot(dados_long, ggplot2::aes(x = `Variável 1`, y = `Variável 2`, fill = Correlação)) +
  ggplot2::geom_tile(color = "white") +
  ggplot2::scale_fill_gradient2(low = "blue", high = "red", mid = "white",
                                midpoint = 0, limit = c(-1, 1), name = "Correlação") +
  ggplot2::labs(title = "Mapa de Calor da Correlação entre Variáveis") +
  ggplot2::theme_minimal()
```

<br>

-   Gráfico de radar (ou gráfico de aranha): Representa várias variáveis em um único gráfico, útil para comparar perfis.[@REF]

<br>

```{r graficos-multivariados, echo = FALSE, warning = FALSE, message = FALSE, appendix = TRUE, fig.align = 'center', layout='Blank', ph=officer::ph_location_fullsize(), results = "asis", fig.fullwidth = TRUE, fig.cap = "Gráfico radar representando múltiplas variáveis."}
# Simular dados para 3 perfis com 5 variáveis
dados <- data.frame(
  Max = c(10, 10, 10, 10, 10),
  Min = c(0, 0, 0, 0, 0),
  Perfil_A = c(6, 7, 8, 5, 9),
  Perfil_B = c(8, 6, 7, 6, 7),
  Perfil_C = c(5, 9, 6, 8, 6)
)
rownames(dados) <- c("Max", "Min", "A", "B", "C")

# Gráfico radar
fmsb::radarchart(dados,
                 axistype = 1,
                 pcol = c("red", "blue", "green"),
                 plty = 1,
                 title = "Gráfico de Radar - Perfis Simulados")
```

<br>

### Quais são as melhores práticas na elaboração de gráficos?

-   O tamanho da amostra total e subgrupos, se houver, deve estar descrito na figura ou na sua legenda.[@Cumming2007]

-   Para análise inferencial de figuras, as barras de erro representadas por erro-padrão ou intervalo de confiança no nível de significância $\alpha$ pré-estabelecido são preferíveis à amplitude ou desvio-padrão.[@Cumming2007; @krzywinski2013]

-   Evite gráficos de barra e mostre a distribuição dos dados sempre que possível.[@Weissgerber2019]

-   Exiba os pontos de dados em boxplots.[@Weissgerber2019]

-   Use *jitter* simétrico em gráficos de pontos para permitir a visualização de todos os dados.[@Weissgerber2019]

-   Prefira palhetas de cor adaptadas para daltônicos.[@Weissgerber2019]

-   Uma boa legenda torna a figura autossuficiente: descreva amostra (n), geometrias, métricas de incerteza, escalas/unidades e mensagem principal. Se houver modelo, indique fórmula/ajustes em nota.[@midway2020]

-   Evite gráficos de barras com médias para variáveis contínuas; prefira pontos/box/violino e, em amostras pequenas, exiba todos os dados.[@Weissgerber2019]

-   Antes de finalizar um gráfico, faça as seguintes perguntas: (1) Mensagem está explícita? (2) Geometria adequada e dados visíveis? (3) Incerteza correta e rotulada? (4) Cores informativas e acessíveis? (5) Escalas comparáveis (se facetou)? (6) Legenda/caption autossuficiente? (7) Diferença clara entre dados e modelos? (8) Arquivo exportado na resolução/tamanho exigidos?[@midway2020]

<br>

::: {.infobox .Rlogo data-latex="{images/Rlogo}"}
O pacote *ggsci*[@ggsci] fornece palhetas de cores tais como [*pal_lancet*](https://www.rdocumentation.org/packages/ggsci/versions/3.0.0/topics/pal_lancet), [*pal_nejm*](https://www.rdocumentation.org/packages/ggsci/versions/3.0.0/topics/pal_nejm) e [*pal_npg*](https://www.rdocumentation.org/packages/ggsci/versions/3.0.0/topics/pal_npg) inspiradas em publicações científicas para uso em gráficos.
:::

<br>

::: {.infobox .Rlogo data-latex="{images/Rlogo}"}
O pacote *grDevices*[@grDevices] fornece a função [*dev.new*](https://www.rdocumentation.org/packages/grDevices/versions/3.6.2/topics/dev) para controlar diversos aspectos do gráfico, tais como tamanho e resolução.
:::

<br>

::: {.infobox .Rlogo data-latex="{images/Rlogo}"}
O pacote *tiff*[@tiff] fornece a função [*writeTIFF*](https://www.rdocumentation.org/packages/tiff/versions/0.1-11/topics/writeTIFF) para exportar gráficos em formato TIFF.
:::

<br>

## Fluxogramas

<br>

### Quais são os tipos de fluxogramas?

- .[@REF]

<br>

::: {.infobox .Rlogo data-latex="{images/Rlogo}"}
O pacote *PRISMA2020*[@PRISMA2020] fornece a função [*PRISMA_flowdiagram*](https://www.rdocumentation.org/packages/PRISMA2020/versions/1.1.1/topics/PRISMA_flowdiagram) para elaboração do fluxograma de revisões sistemáticas no formato padrão.
:::

<br>

```{r, echo=FALSE, warning=FALSE, results='asis', eval=knitr::is_html_output()}
cat(readLines("citation.html"), sep = "\n")
```

<br>
