# **Medidas e instrumentos**

<br>

## Escalas

<br>

### O que são escalas?

-   Uma escala de medição grosseira representa um construto de natureza contínua medido por itens tais que diferentes pontuações são agrupadas na mesma categoria no ato da coleta de dados.[@aguinis2008]

-   Em escalas grosseiras, erros são introduzidos porque as variações contínunas do constructo são colapsadas em uma mesma categorias ou separadas entre categorias próximas.[@aguinis2008]

-   Escalas tipo Likert com 5 categorias tipo "discordo totalmente", "discordo parcialmente", "nem concordo nem discordo", "concordo parcialmente", e "concordo totalmente" são escalas grosseira porque as diferenças entre as categorias não são iguais. Por exemplo, a diferença entre "discordo totalmente" e "discordo parcialmente" não é a mesma que a diferença entre "concordo parcialmente" e "concordo totalmente".[@aguinis2008]

<br>

::: {.infobox .Rlogo data-latex="{images/Rlogo}"}
O pacote *likert*[@likert] fornece a função [*likert*](https://www.rdocumentation.org/packages/likert/versions/1.3.5/topics/likert) para analisar respostas de instrumentos em escala Likert.
:::

<br>

-   O erros em escalas grosseiras é considerado sistemático mas não pode ser corrigido em nível da unidade de análise.[@aguinis2008]

<br>

## Medidas

<br>

### O que são medidas diretas?

-   .[REF]

<br>

### O que são medidas derivadas?

-   .[REF]

<br>

### O que são medidas por teoria?

-   .[REF]

<br>

### O que são medidas únicas?

```{r k1, include = FALSE, echo = FALSE, warning = FALSE, message = FALSE, fig.align = 'center', results = "hide"}
# sorteia participante para relatar no texto
set.seed(1)
k1 <- sample(1:10, 1)
```

```{r medidas-unicas, include = FALSE, echo = FALSE, results = "hide"}
# para reprodutibilidade das simulações
set.seed(1)

# tamanho do grupo
n <- 100

# cria o fator unidade de análise, sem reposição
ID <- seq(1:n)

# determina os limites do espaço amostral para sorteio
inferior <- 110
superior <- 120

# sorteia n dados no intervalo min-max, com reposição para cada variável
VAR.1 <- sample(inferior:superior, n, replace = TRUE)

# organiza as informações de unidade de análise e dados
table.1 <- data.frame(ID, VAR.1)

# atribui rótulos para a tabela de dados
colnames(table.1) <-
  c("Unidade de análise", "Pressão arterial, braço esquerdo (mmHg)")

# exibe as 10 linhas iniciais da tabela de dados
kableExtra::kable(
  head(table.1, n = 10L),
  align = "c",
  format = ifelse(knitr::is_html_output(), "html", "latex"),
  booktabs = TRUE,
  linesep = "",
  caption = "Tabela de dados brutos com medidas únicas."
) %>%
  kableExtra::kable_styling(
    latex_options = c("striped"),
    bootstrap_options = c("striped", "hover", "condensed", "responsive"),
    full_width = ifelse(knitr::is_html_output(), T, T),
    position = "center"
  ) %>%
  kableExtra::row_spec(0,
                       bold = TRUE,
                       extra_css = "border-top: 1px solid; border-bottom: 1px solid") %>%
  kableExtra::row_spec(10,
                       extra_css = "border-bottom: 1px solid") %>%
  kableExtra::row_spec(k1, background = "#E6E6E6", bold = TRUE)
```

-   A medida única da pressão arterial sistólica no braço esquerdo resulta em um valor pontual.[REF]

-   Medidas únicas obtidas de diferentes unidades de análise podem ser consideradas independentes se observadas outras condições na coleta de dados.[REF]

-   O valor pontual será considerado representativo da variável para a unidade de análise (ex.: **`r VAR.1[k1]` mmHg** para o participante **\#`r k1`**).

<br>

```{r medidas-unicas, echo = FALSE, warning = FALSE, message = FALSE, fig.align = 'center', results = "asis"}
```

<br>

### O que são medidas repetidas?

```{r k2, include = FALSE, echo = FALSE, warning = FALSE, message = FALSE, fig.align = 'center', results = "hide"}
# sorteia participante para relatar no texto
set.seed(2)
k2 <- sample(1:10, 1)
```

```{r medidas-repetidas-separadas, include = FALSE, echo = FALSE, results = "hide"}
# para reprodutibilidade das simulações
set.seed(2)

# tamanho do grupo
n <- 100

# cria o fator unidade de análise, sem reposição
ID <- seq(1:n)

# determina os limites do espaço amostral para sorteio
inferior <- 110
superior <- 120

# sorteia n dados no intervalo min-max, com reposição para cada variável
VAR.1 <- sample(inferior:superior, n, replace = TRUE)
VAR.2 <- sample(inferior:superior, n, replace = TRUE)
VAR.3 <- sample(inferior:superior, n, replace = TRUE)

# organiza as informações de unidade de análise e dados
VAR <- data.frame(VAR.1, VAR.2, VAR.3)
table.2 <- data.frame(ID, VAR)

# atribui rótulos para a tabela de dados
colnames(table.2) <-
  c(
    "Unidade de análise",
    "Pressão arterial, braço esquerdo (mmHg) #1",
    "Pressão arterial, braço esquerdo (mmHg) #2",
    "Pressão arterial, braço esquerdo (mmHg) #3"
  )

# exibe as 10 linhas iniciais da tabela de dados
kableExtra::kable(
  head(table.2, n = 10L),
  align = "c",
  format = ifelse(knitr::is_html_output(), "html", "latex"),
  booktabs = TRUE,
  linesep = "",
  caption = "Tabela de dados brutos com medidas repetidas."
) %>%
  kableExtra::kable_styling(
    latex_options = c("striped"),
    bootstrap_options = c("striped", "hover", "condensed", "responsive"),
    full_width = ifelse(knitr::is_html_output(), T, T),
    position = "center"
  ) %>%
  kableExtra::row_spec(0,
                       bold = TRUE,
                       extra_css = "border-top: 1px solid; border-bottom: 1px solid") %>%
  kableExtra::row_spec(10,
                       extra_css = "border-bottom: 1px solid") %>%
  kableExtra::row_spec(k2, background = "#E6E6E6", bold = TRUE)
```

-   As medidas repetidas podem ser tabuladas separadamente, por exemplo para análise da confiabilidade de obtenção dessa medida.[REF]

-   A medida repetida da pressão arterial no braço esquerdo resulta em um conjunto de valores pontuais (ex.: **`r VAR.1[k2]` mmHg**, **`r VAR.2[k2]` mmHg** e **`r VAR.3[k2]` mmHg** para o participante **\#`r k2`**).

<br>

```{r medidas-repetidas-separadas, echo = FALSE, warning = FALSE, message = FALSE, fig.align = 'center', results = "asis"}
```

```{r medidas-repetidas-agregadas, include = FALSE, echo = FALSE, results = "hide"}
# para reprodutibilidade das simulações
set.seed(2)

# tamanho do grupo
n <- 100

# cria o fator unidade de análise, sem reposição
ID <- seq(1:n)

# determina os limites do espaço amostral para sorteio
inferior <- 110
superior <- 120

# sorteia n dados no intervalo min-max, com reposição para cada variável
VAR.1 <- sample(inferior:superior, n, replace = TRUE)
VAR.2 <- sample(inferior:superior, n, replace = TRUE)
VAR.3 <- sample(inferior:superior, n, replace = TRUE)

# organiza as informações de unidade de análise e dados
VAR <- data.frame(VAR.1, VAR.2, VAR.3)

# converte dados para variável numérica contínua
VAR <- sapply(VAR, as.numeric)

# agrega os valores repetidos em linhas com a média
VAR.aggr <- round(apply(VAR, 1, FUN = mean), 0)

# organiza as informações de unidade de análise e dados
table.3 <- data.frame(ID, VAR.aggr)

# formata a visualzação de casas decimais das variáveis numéricas
table.3 <- format(table.3, nsmall = 0)

# atribui rótulos para a tabela de dados
colnames(table.3) <-
  c("Unidade de análise",
    "Pressão arterial, braço esquerdo (mmHg) média")

# exibe as 10 linhas iniciais da tabela de dados
kableExtra::kable(
  head(table.3, n = 10L),
  align = "c",
  format = ifelse(knitr::is_html_output(), "html", "latex"),
  booktabs = TRUE,
  linesep = "",
  caption = "Tabela de dados brutos com medidas repetidas agregadas."
) %>%
  kableExtra::kable_styling(
    latex_options = c("striped"),
    bootstrap_options = c("striped", "hover", "condensed", "responsive"),
    full_width = ifelse(knitr::is_html_output(), T, T),
    position = "center"
  ) %>%
  kableExtra::row_spec(0,
                       bold = TRUE,
                       extra_css = "border-top: 1px solid; border-bottom: 1px solid") %>%
  kableExtra::row_spec(10,
                       extra_css = "border-bottom: 1px solid") %>%
  kableExtra::row_spec(k2, background = "#E6E6E6", bold = TRUE)
```

<br>

-   As medidas repetidas podem ser agregadas por algum parâmetro --- ex.: média, mediana, máximo, mínimo, entre outros ---, observando-se a relevância biológica, clínica e/ou metodológica desta escolha.[REF]

-   Medidas agregadas obtidas de diferentes unidades de análise podem ser consideradas independentes se observadas outras condições na coleta de dados.[REF]

-   O valor agregado será considerado representativo da variável para a unidade de análise (ex.: média = **`r round(VAR.aggr[k2], digits = 0)` mmHg** para o participante **\#`r k2`**).

<br>

```{r medidas-repetidas-agregadas, echo = FALSE, warning = FALSE, message = FALSE, fig.align = 'center', results = "asis"}
```

<br>

::: {.infobox .Rlogo data-latex="{images/Rlogo}"}
O pacote *stats*[@stats-2] fornece a função [*aggregate*](https://www.rdocumentation.org/packages/stats/versions/3.6.2/topics/aggregate) para agregar medidas repetidas utilizando uma função personalizada.
:::

<br>

### O que são medidas seriadas?

```{r k3, include = FALSE, echo = FALSE, warning = FALSE, message = FALSE, fig.align = 'center', results = "hide"}
# sorteia participante para relatar no texto
set.seed(2)
k2 <- sample(1:10, 1)
```

```{r medidas-seriadas-separadas, include = FALSE, echo = FALSE, results = "hide"}
# para reprodutibilidade das simulações
set.seed(3)

# tamanho do grupo
n <- 100

# cria o fator unidade de análise, sem reposição
ID <- seq(1:n)

# número de medidas seriadas
k <- 3

# determina os limites do espaço amostral para sorteio
inferior <- 110
superior <- 120

# prepara a tabela de resultados
table.4 <-
  data.frame(matrix(
    vector(),
    nrow = 0,
    ncol = 3,
    dimnames = list(
      c(),
      c(
        "Unidade de análise",
        "Tempo (min)",
        "Pressão arterial, braço esquerdo (mmHg)"
      )
    )
  ))

# para cada série
for (i in 1:k) {
  # cria o fator de repetição seriada
  TIME <- rep(i, n)
  
  # sorteia n dados no intervalo min-max, com reposição para cada variável
  VAR <- sample(inferior:superior, n, replace = TRUE)
  
  # organiza as informações de unidade de análise e dados
  serie <- data.frame(ID, TIME, VAR)
  
  # atribui rótulos para a tabela de dados
  colnames(serie) <-
    c("Unidade de análise",
      "Tempo (min)",
      "Pressão arterial, braço esquerdo (mmHg)")
  
  # concatena as informações de unidade de análise e dados para cada série de coleta
  table.4 <- rbind(table.4, serie)
}

# reordena a tabela de dados
table.4 <-
  table.4[order(table.4[, 1], table.4[, 2], decreasing = FALSE),]

# atribui rótulos para a tabela de dados
colnames(table.4) <-
  c("Unidade de análise",
    "Tempo (min)",
    "Pressão arterial, braço esquerdo (mmHg)")

# remove rótulos para as linhas
row.names(table.4) <- NULL

# exibe as 10 linhas iniciais da tabela de dados
kableExtra::kable(
  head(table.4, n = 10L),
  align = "c",
  format = ifelse(knitr::is_html_output(), "html", "latex"),
  booktabs = TRUE,
  linesep = "",
  caption = "Tabela de dados brutos com medidas seriadas não agregadas."
) %>%
  kableExtra::kable_styling(
    latex_options = c("striped"),
    bootstrap_options = c("striped", "hover", "condensed", "responsive"),
    full_width = ifelse(knitr::is_html_output(), T, T),
    position = "center"
  ) %>%
  kableExtra::row_spec(0,
                       bold = TRUE,
                       extra_css = "border-top: 1px solid; border-bottom: 1px solid") %>%
  kableExtra::row_spec(10,
                       extra_css = "border-bottom: 1px solid") %>%
  kableExtra::row_spec(1:3, background = "#E6E6E6", bold = TRUE)
```

-   Medidas seriadas são possivelmente relacionadas e, portanto, dependentes na mesma unidade de análise.[REF]

-   Por exemplo, a medida seriada da pressão arterial no braço esquerdo, em intervalos tipicamente regulares (ex.: **`r table.4[1,3]` mmHg**, **`r table.4[2,3]` mmHg** e **`r table.4[3,3]` mmHg** em **`r 1` min**, **`r 2` min** e **`r 3` min**, respectivamente, para o participante **#1**).

<br>

```{r medidas-seriadas-separadas, echo = FALSE, warning = FALSE, message = FALSE, fig.align = 'center', results = "asis"}
```

```{r medidas-seriadas-agregadas, include = FALSE, echo = FALSE, results = "hide"}
# para reprodutibilidade das simulações
set.seed(3)

# tamanho do grupo
n <- 100

# cria o fator unidade de análise, sem reposição
ID <- seq(1:n)

# número de medidas seriadas
k <- 3

# determina os limites do espaço amostral para sorteio
inferior <- 110
superior <- 120

# prepara a tabela de resultados
table.5 <-
  data.frame(matrix(
    vector(),
    nrow = 0,
    ncol = 3,
    dimnames = list(
      c(),
      c(
        "Unidade de análise",
        "Tempo (min)",
        "Pressão arterial, braço esquerdo (mmHg)"
      )
    )
  ))

# para cada série
for (i in 1:k) {
  # cria o fator de repetição seriada
  TIME <- rep(i, n)
  
  # sorteia n dados no intervalo min-max, com reposição para cada variável
  VAR <- sample(inferior:superior, n, replace = TRUE)
  
  # organiza as informações de unidade de análise e dados
  serie <- data.frame(ID, TIME, VAR)
  
  # atribui rótulos para a tabela de dados
  colnames(serie) <-
    c("Unidade de análise",
      "Tempo (min)",
      "Pressão arterial, braço esquerdo (mmHg)")
  
  # concatena as informações de unidade de análise e dados para cada série de coleta
  table.5 <- rbind(table.5, serie)
}

# converte dados para variável numérica contínua
table.5[, 3] <- sapply(table.5[, 3], as.numeric)

# agrega os valores seriados em linhas com a amplitude
table.5 <-
  aggregate(
    table.5[, 3] ~ table.5[, 1],
    FUN = function(x) {
      range(x)[2] - range(x)[1]
    }
  )

# formata a visualzação de casas decimais das variáveis numéricas
table.5 <- format(table.5, nsmall = 0)

# atribui rótulos para a tabela de dados
colnames(table.5) <-
  c("Unidade de análise",
    "Pressão arterial, braço esquerdo (mmHg) amplitude")

# exibe as 10 linhas iniciais da tabela de dados
kableExtra::kable(
  head(table.5, n = 10L),
  align = "c",
  format = ifelse(knitr::is_html_output(), "html", "latex"),
  booktabs = TRUE,
  linesep = "",
  caption = "Tabela de dados brutos com medidas seriadas não agregadas."
) %>%
  kableExtra::kable_styling(
    latex_options = c("striped"),
    bootstrap_options = c("striped", "hover", "condensed", "responsive"),
    full_width = ifelse(knitr::is_html_output(), T, T),
    position = "center"
  ) %>%
  kableExtra::row_spec(0,
                       bold = TRUE,
                       extra_css = "border-top: 1px solid; border-bottom: 1px solid") %>%
  kableExtra::row_spec(10,
                       extra_css = "border-bottom: 1px solid") %>%
  kableExtra::row_spec(1, background = "#E6E6E6", bold = TRUE)
```

<br>

-   Medidas seriadas também agregadas por parâmetros --- ex.: máximo, mínimo, amplitude --- são consideradas representativas da variação temporal ou de uma característica de interesse (ex.: amplitude = **`r table.5[1,2]` mmHg** para o participante **#1**).

<br>

```{r medidas-seriadas-agregadas, echo = FALSE, warning = FALSE, message = FALSE, fig.align = 'center', results = "asis"}
```

<br>

::: {.infobox .Rlogo data-latex="{images/Rlogo}"}
O pacote *stats*[@stats-2] fornece a função [*aggregate*](https://www.rdocumentation.org/packages/stats/versions/3.6.2/topics/aggregate) para agregar medidas repetidas utilizando uma função personalizada.
:::

<br>

### O que são medidas múltiplas?

```{r k4, include = FALSE, echo = FALSE, warning = FALSE, message = FALSE, fig.align = 'center', results = "hide"}
# sorteia participante para relatar no texto
set.seed(4)
k4 <- sample(1:10, 1)
```

```{r medidas-multiplas, include = FALSE, echo = FALSE, results = "hide"}
# para reprodutibilidade das simulações
set.seed(4)

# tamanho do grupo
n <- 100

# cria o fator unidade de análise, sem reposição
ID <- seq(1:n)

# determina os limites do espaço amostral para sorteio
inferior <- 110
superior <- 120

# sorteia n dados no intervalo min-max, com reposição para cada variável
VAR.1 <- sample(inferior:superior, n, replace = TRUE)
VAR.2 <- sample(inferior:superior, n, replace = TRUE)

# organiza as informações de unidade de análise e dados
VAR <- data.frame(VAR.1, VAR.2)
table.6 <- data.frame(ID, VAR)

# atribui rótulos para a tabela de dados
colnames(table.6) <-
  c(
    "Unidade de análise",
    "Pressão arterial, braço esquerdo (mmHg)",
    "Pressão arterial, braço direito (mmHg)"
  )

# exibe as 10 linhas iniciais da tabela de dados
kableExtra::kable(
  head(table.6, n = 10L),
  align = "c",
  format = ifelse(knitr::is_html_output(), "html", "latex"),
  booktabs = TRUE,
  linesep = "",
  caption = "Tabela de dados brutos com medidas múltiplas."
) %>%
  kableExtra::kable_styling(
    latex_options = c("striped"),
    bootstrap_options = c("striped", "hover", "condensed", "responsive"),
    full_width = ifelse(knitr::is_html_output(), T, T),
    position = "center"
  ) %>%
  kableExtra::row_spec(0,
                       bold = TRUE,
                       extra_css = "border-top: 1px solid; border-bottom: 1px solid") %>%
  kableExtra::row_spec(10,
                       extra_css = "border-bottom: 1px solid") %>%
  kableExtra::row_spec(k4, background = "#E6E6E6", bold = TRUE)
```

-   Medidas múltiplas também são possivelmente relacionadas e, portanto, são dependentes na mesma unidade de análise. Medidas múltiplas podem ser obtidas de modo repetido para análise agregada ou seriada.[REF]

-   A medida de pressão arterial bilateral resulta em um conjunto de valores pontuais (ex.: braço esquerdo = **`r round(VAR.1[k4], digits = 0)` mmHg**, braço direito = **`r round(VAR.2[k4], digits = 0)` mmHg** para o participante **\#`r k4`**). Neste caso, ambos os valores pontuais são considerados representativos daquela unidade de análise.

<br>

```{r medidas-multiplas, echo = FALSE, warning = FALSE, message = FALSE, fig.align = 'center', results = "asis"}
```

<br>

::: {.infobox .Rlogo data-latex="{images/Rlogo}"}
O pacote *stats*[@stats-2] fornece a função [*aggregate*](https://www.rdocumentation.org/packages/stats/versions/3.6.2/topics/aggregate) para agregar medidas repetidas utilizando uma função personalizada.
:::

<br>

## Erros de medida

<br>

### O que são erros de medida?

-   .[REF]

-   A natureza dos erros de medida são em geral atribuídos aos (1) instrumentos utilizados e variações no protocolo, na medida em que o seu tamanho médio pode ser reduzido por modificações e melhorias nesses instrumentos; e (2) variações genuínas medida em de curto prazo.[@healy1978]

<br>

### Quais fontes de variabilidade são comumente investigadas?

-   Intra/Entre participantes (isto é, unidades de análise).[@altman1983]

-   Intra/Entre repetições.[@altman1983]

-   Intra/Entre observadores.[@altman1983]

<br>

## Instrumentos

<br>

### O que são instrumentos?

-   .[REF]

<br>

## Acurácia e precisão

<br>

### O que é acurácia?

-   .[REF]

<br>

### O que é precisão?

-   .[REF]

<br>

```{r acuracia-precisao, echo = FALSE, warning = FALSE, message = FALSE, fig.align = 'center', results = "asis", fig.cap = "Acurácia e precisão como propriedades de uma medida."}

# para reprodutibilidade
set.seed(1234)

# target board function
target_board <- function(title) {
  plot(0, 0, cex = 24, pch = 21, bg = grDevices::gray(level = 0.8, alpha = 1), col = "black", axes = F, main = title, xlab = NA, ylab = NA)
  points(0, 0, cex = 21, pch = 21, bg = "white", col = "white")
  points(0, 0, cex = 18, pch = 21, bg = grDevices::gray(level = 0.7, alpha = 1), col = grDevices::gray(level = 0.7, alpha = 1))
  points(0, 0, cex = 15, pch = 21, bg = "white", col = "white")
  points(0, 0, cex = 12, pch = 21, bg = grDevices::gray(level = 0.6, alpha = 1), col = grDevices::gray(level = 0.6, alpha = 1))
  points(0, 0, cex = 9, pch = 21, bg = "white", col = "white")
  points(0, 0, cex = 6, pch = 21, bg = grDevices::gray(level = 0.5, alpha = 1), col = grDevices::gray(level = 0.5, alpha = 1))
  points(0, 0, cex = 3, pch = 21, bg = "white", col = "white")
}

# 2 by 2 grid
par(mfrow = c(2, 2))

# remove extra white space
par(mar = c(1, 1, 1.5, 1))

target_board(title = "Acurácia alta, Precisão alta")
m <- 0
sd <- 0.1
x <- runif(n = 10, min = m - sd, max = m + sd)
y <- runif(n = 10, min = m - sd, max = m + sd)
points(x, y, pch = 4, lwd = 2, cex = 1.5, col = "black")

target_board(title = "Acurácia baixa, Precisão alta")
m <- 0 + 0.3
sd <- 0.1
x <- runif(n = 10, min = m - sd, max = m + sd)
y <- runif(n = 10, min = m - sd, max = m + sd)
points(x, y, pch = 4, lwd = 2, cex = 1.5, col = "black")

target_board(title = "Acurácia alta, Precisão baixa")
m <- 0
sd <- 0.3
x <- runif(n = 10, min = m - sd, max = m + sd)
y <- runif(n = 10, min = m - sd, max = m + sd)
points(x, y, pch = 4, lwd = 2, cex = 1.5, col = "black")

target_board(title = "Acurácia baixa, Precisão baixa")
m <- 0 + 0.3
sd <- 0.3
x <- runif(n = 10, min = m - sd, max = m + sd)
y <- runif(n = 10, min = m - sd, max = m + sd)
points(x, y, pch = 4, lwd = 2, cex = 1.5, col = "black")

```

<br>

## Viés e variabilidade

<br>

### Qual é a relação entre viés e variabilidade?

-   .[REF]

<br>

```{r vies-variabilidade, echo = FALSE, warning = FALSE, message = FALSE, fig.align = 'center', results = "asis", fig.cap = "Viés e variabilidade de uma medida."}

# para reprodutibilidade
set.seed(1234)

# target board function
target_board <- function(title) {
  plot(0, 0, cex = 31, pch = 21, bg = grDevices::gray(level = 0.8, alpha = 1), col = "black", axes = F, main = title, xlab = NA, ylab = NA)
  points(0, 0, cex = 27, pch = 21, bg = "white", col = "white")
  points(0, 0, cex = 23, pch = 21, bg = grDevices::gray(level = 0.7, alpha = 1), col = grDevices::gray(level = 0.7, alpha = 1))
  points(0, 0, cex = 19, pch = 21, bg = "white", col = "white")
  points(0, 0, cex = 15, pch = 21, bg = grDevices::gray(level = 0.6, alpha = 1), col = grDevices::gray(level = 0.6, alpha = 1))
  points(0, 0, cex = 11, pch = 21, bg = "white", col = "white")
  points(0, 0, cex = 7, pch = 21, bg = grDevices::gray(level = 0.5, alpha = 1), col = grDevices::gray(level = 0.5, alpha = 1))
  points(0, 0, cex = 3, pch = 21, bg = "white", col = "white")
}

# 2 by 2 grid
par(mfrow = c(1, 3))

# remove extra white space
par(mar = c(1, 1, 1.5, 1))

target_board(title = "Viés alto, Variância baixa")
m <- 0 + 0.3
sd <- 0.1
x <- runif(n = 10, min = m - sd, max = m + sd)
y <- runif(n = 10, min = m - sd, max = m + sd)
points(x, y, pch = 4, lwd = 2, cex = 1.5, col = "black")

target_board(title = "Viés baixo, Variância alta")
m <- 0
sd <- 0.2
x <- runif(n = 10, min = m - sd, max = m + sd)
y <- runif(n = 10, min = m - sd, max = m + sd)
points(x, y, pch = 4, lwd = 2, cex = 1.5, col = "black")

target_board(title = "Viés baixo, Variância baixa")
m <- 0
sd <- 0.1
x <- runif(n = 10, min = m - sd, max = m + sd)
y <- runif(n = 10, min = m - sd, max = m + sd)
points(x, y, pch = 4, lwd = 2, cex = 1.5, col = "black")
```

<br>
