# **Meta-análise** {#meta-analise}

<br>

## Características

<br>

### O que é meta-análise?

-   Meta-análise é um método estatístico que combina quantitativamente os resultados de múltiplos estudos independentes sobre uma mesma questão de pesquisa, aumentando o poder estatístico e a precisão das estimativas de efeito.[@borenstein2010]

-   Meta-análise sintetiza evidências considerando o peso de cada estudo (geralmente inversamente proporcional à variância) e permite avaliar a consistência dos resultados, identificar fontes de heterogeneidade e estimar um efeito global.[@borenstein2010]

<br>

## Modelos de meta-análise

-   **Modelo de efeitos fixos**: assume que todos os estudos avaliam o mesmo efeito verdadeiro, e a variação observada é apenas devido ao erro de amostragem. É adequado quando os estudos são homogêneos e as diferenças entre eles são pequenas.[@borenstein2010]

-   **Modelo de efeitos aleatórios**: assume que os estudos avaliam efeitos verdadeiros diferentes, com uma distribuição normal. É mais apropriado quando há heterogeneidade entre os estudos, pois considera a variação entre eles além do erro de amostragem.[@borenstein2010]

-   **Modelo de efeitos de rede**: estende a meta-análise para comparar múltiplas intervenções simultaneamente, mesmo que não tenham sido comparadas diretamente em estudos. É útil para avaliar a eficácia relativa de várias intervenções.[@REF]

<br>

::: {.infobox .Rlogo data-latex="{images/Rlogo}"}
O pacote *metafor*[@metafor] fornece a função [*forest*](https://cran.r-project.org/web/packages/metafor/index.html) para criar figuras tipo *forest plot*.
:::

<br>

```{r ma-comparacao-efeitos, echo = FALSE, warning = FALSE, message = FALSE, appendix = TRUE, fig.align = 'center', layout='Blank', ph=officer::ph_location_fullsize(), results = "asis", fig.fullwidth = TRUE, fig.cap = "Comparação entre modelos de efeito fixo e aleatório com 10 ensaios clínicos simulados."}
# Reprodutibilidade
set.seed(123)

# Simular dados de 10 ensaios clínicos (Tratamento vs. Controle)
k   <- 10
n_t <- sample(30:200, k, replace = TRUE)  # tamanho do grupo Tratamento
n_c <- sample(30:200, k, replace = TRUE)  # tamanho do grupo Controle

# Médias e desvios-padrão simulados
mu_c <- rnorm(k, mean = 0.00, sd = 0.40)
mu_t <- mu_c + rnorm(k, mean = 0.30, sd = 0.15)  # efeito médio positivo para Tratamento
sd_c <- runif(k, min = 0.6, max = 1.4)
sd_t <- runif(k, min = 0.6, max = 1.4)

dat <- data.frame(
  study_id = paste0("Trial_", seq_len(k)),
  n_t      = n_t,
  n_c      = n_c,
  mean_t   = mu_t,
  mean_c   = mu_c,
  sd_t     = sd_t,
  sd_c     = sd_c,
  stringsAsFactors = FALSE
)

# Calcular SMD (Hedges g) com escalc()
# measure = "SMD" usa a correção de Hedges por padrão (J)
es <- metafor::escalc(
  measure = "SMD",
  m1i = dat$mean_t,
  sd1i = dat$sd_t,
  n1i = dat$n_t,
  m2i = dat$mean_c,
  sd2i = dat$sd_c,
  n2i = dat$n_c,
  data = dat,
  vtype = "UB"
)

# --- modelo de efeito fixo) ---
res_fe <- metafor::rma.uni(yi = es$yi,
                           vi = es$vi,
                           method = "FE")

# --- modelo de efeito aleatório (REML) ---
res_re <- metafor::rma.uni(
  yi = es$yi,
  vi = es$vi,
  method = "REML"  # método para efeito aleatório
)
tau2   <- base::as.numeric(res_re$tau2)
fe_est <- base::as.numeric(res_fe$b)
re_est <- base::as.numeric(res_re$b)

# --- preparar dados (Trial_1 no topo) ---
plotdat <- es %>%
  dplyr::mutate(se = base::sqrt(vi),
                study_id = base::factor(study_id, levels = study_id))

# --- curvas para FE (sd = se) ---
curve_FE <- plotdat %>%
  dplyr::rowwise() %>%
  dplyr::do({
    m <- .$yi
    s <- .$se
    xseq <- base::seq(m - 4 * s, m + 4 * s, length.out = 200)
    tibble::tibble(
      study_id = .$study_id,
      model = "FE",
      x = xseq,
      density = stats::dnorm(xseq, mean = m, sd = s)
    )
  }) %>%
  dplyr::ungroup()

# --- curvas para RE (sd = sqrt(se^2 + tau2)) ---
curve_RE <- plotdat %>%
  dplyr::rowwise() %>%
  dplyr::do({
    m <- .$yi
    s <- base::sqrt(.$se^2 + tau2)
    xseq <- base::seq(m - 4 * s, m + 4 * s, length.out = 200)
    tibble::tibble(
      study_id = .$study_id,
      model = "RE",
      x = xseq,
      density = stats::dnorm(xseq, mean = m, sd = s)
    )
  }) %>%
  dplyr::ungroup()

# --- juntar e normalizar ---
curve_data <- dplyr::bind_rows(curve_FE, curve_RE) %>%
  dplyr::group_by(study_id, model) %>%
  dplyr::mutate(density = density / base::max(density)) %>%
  dplyr::ungroup()

# --- paleta ---
cols <- c(FE = "gray20", RE = "steelblue4")
lts  <- c(FE = "solid", RE = "longdash")

# --- plot ---
ggplot2::ggplot(curve_data,
                ggplot2::aes(
                  x = x,
                  y = density,
                  color = model,
                  linetype = model
                )) +
  ggplot2::geom_line(linewidth = 0.8) +
  ggplot2::facet_wrap(
    ~ study_id,
    ncol = 1,
    strip.position = "left",
    scales = "free_y"
  ) +
  ggplot2::geom_vline(
    xintercept = fe_est,
    color = cols["FE"],
    linetype = lts["FE"],
    linewidth = 0.8
  ) +
  ggplot2::geom_vline(
    xintercept = re_est,
    color = cols["RE"],
    linetype = lts["RE"],
    linewidth = 0.8
  ) +
  ggplot2::scale_color_manual(values = cols, name = "Modelo") +
  ggplot2::scale_linetype_manual(values = lts, name = "Modelo") +
  ggplot2::labs(
    title = "Curvas Normais por Estudo: FE vs RE",
    subtitle = "Curvas por estudo (FE = σ; RE = √(σ² + τ²)). Linhas verticais: pooled FE (preta) e pooled RE (azul).",
    x = "Hedges g",
    y = "Densidade (normalizada)"
  ) +
  ggplot2::theme_minimal(base_size = 12) +
  ggplot2::theme(strip.text.y.left = ggplot2::element_text(angle = 0),
                 legend.position = "top")
```

<br>

## Conversão de Medidas em Meta-análises

<br>

### O que fazer quando os estudos apresentam resultados com diferentes parâmetros?

<br>

-   Quando os estudos reportam médias e desvios-padrão, os dados podem ser usados diretamente na metanálise.[@REF]

-   Quando apresentam mediana e intervalo interquartil (ou mínimo–máximo), existem métodos estatísticos para converter em média e DP.[@hozo2005]

-   Hozo et al. (2005) propuseram fórmulas para estimar a média e o desvio-padrão a partir da mediana, amplitude e tamanho da amostra.[@hozo2005]

-   Wan et al. (2014) aperfeiçoaram essas estimativas, oferecendo métodos mais precisos para converter mediana e IQR em média e DP.[@wan2014]

<br>

::: {.infobox .Rlogo data-latex="{images/Rlogo}"}
O pacote *metafor*[@metafor] fornece a função [*conv.fivenum*](https://cran.r-project.org/web/packages/metafor/refman/metafor.html#conv.fivenum) para converter mínimo/mediana/máximo ou Q1/mediana/Q2 em média e desvio-padrão.
:::

<br>

## Interpretação de efeitos em meta-análise

<br>

### Como avaliar a variação do tamanho do efeito?

-   O intervalo de predição contém informação sobre a variação do tamanho do efeito.[@Borenstein2022]

-   Se o intervalo de predição não contém a hipótese nula ($H_{0}$), podemos concluir que (a) o tratamento funciona igualmente bem em todas as populações, ou que ele funciona melhor em algumas populações do que em outras.[@Borenstein2022]

-   Se o intervalo de predição contém a hipótese nula ($H_{0}$), podemos concluir que o tratamento pode ser benéfico em algumas populações, mas prejudicial em outras, de modo que a estimativa pontual (geralmente a média) torna-se amplamente irrelevante. Nesse caso, é recomendado investigar em que populações o tratamento seria benéfico e em quais causaria danos.[@Borenstein2022]

<br>

### Como avaliar a heterogeneidade entre os estudos?

-   A heterogeneidade - variação não-aleatória - no efeito do tratamento entre os estudos incluídos em uma meta-análise pode ser avaliada pelo $I^{2}$.[@Rücker2008; @Borenstein2022]

-   $I^{2}$ representa qual proporção da variância observada reflete a variância nos efeitos verdadeiros em vez do erro de amostragem.[@Borenstein2022]

-   $I^{2}$ mede a proporção da variância total que pode ser atribuída à heterogeneidade entre os estudos incluídos.[@Rücker2008]

-   $I^{2}$ não depende da quantidade de estudos incluídos na meta-análise. Entretanto, $I^{2}$ aumenta com a quantidade de participantes incluídos nos estudos meta-analisados.[@Rücker2008]

-   A heterogeneidade entre estudos é explicada de modo mais confiável utilizando dados de pacientes individuais, uma vez que a direção verdadeira da modificação de efeito não pode ser observada a partir de dados agregados no estudo.[@degrooth2023]

<br>

::: {.infobox .Rlogo data-latex="{images/Rlogo}"}
O pacote *psychmeta*[@psychmeta] fornece a função [*ma_d*](https://www.rdocumentation.org/packages/psychmeta/versions/2.7.0/topics/ma_d) para meta-analisar valores *d*.
:::

<br>

::: {.infobox .Rlogo data-latex="{images/Rlogo}"}
O pacote *psychmeta*[@psychmeta] fornece a função [*ma_r*](https://www.rdocumentation.org/packages/psychmeta/versions/2.7.0/topics/ma_r) para meta-analisar correlações.
:::

<br>

## Interpretação do Forest Plot

<br>

### O que é um forest plot?

-   Um forest plot é uma representação gráfica dos achados de uma meta-análise. Ele resume os resultados de estudos individuais e apresenta uma estimativa combinada do efeito, permitindo interpretação visual da magnitude, direção e significância estatística dos resultados.[@dettori2021]

<br>

```{r ma-efeito-fixo, echo = FALSE, warning = FALSE, message = FALSE, appendix = TRUE, fig.align = 'center', layout='Blank', ph=officer::ph_location_fullsize(), results = "asis", fig.fullwidth = TRUE, fig.cap = "Forest plot de uma meta-análise de efeito fixo com 10 ensaios clínicos simulados."}
# Reprodutibilidade
set.seed(123)

# Simular dados de 10 ensaios clínicos (Tratamento vs. Controle)
k   <- 10
n_t <- sample(30:200, k, replace = TRUE)  # tamanho do grupo Tratamento
n_c <- sample(30:200, k, replace = TRUE)  # tamanho do grupo Controle

# Médias e desvios-padrão simulados
mu_c <- rnorm(k, mean = 0.00, sd = 0.40)
mu_t <- mu_c + rnorm(k, mean = 0.30, sd = 0.15)  # efeito médio positivo para Tratamento
sd_c <- runif(k, min = 0.6, max = 1.4)
sd_t <- runif(k, min = 0.6, max = 1.4)

dat <- data.frame(
  study_id = paste0("Trial_", seq_len(k)),
  n_t      = n_t,
  n_c      = n_c,
  mean_t   = mu_t,
  mean_c   = mu_c,
  sd_t     = sd_t,
  sd_c     = sd_c,
  stringsAsFactors = FALSE
)

# Calcular SMD (Hedges g) com escalc()
# measure = "SMD" usa a correção de Hedges por padrão (J)
es <- metafor::escalc(
  measure = "SMD",
  m1i = dat$mean_t,
  sd1i = dat$sd_t,
  n1i = dat$n_t,
  m2i = dat$mean_c,
  sd2i = dat$sd_c,
  n2i = dat$n_c,
  data = dat,
  vtype = "UB"
)

# Ajustar meta-análise de efeito fixo (variância inversa, sem tau^2)
res_fe <- metafor::rma.uni(yi = es$yi,
                           vi = es$vi,
                           method = "FE")

# Forest plot
metafor::forest(
  res_fe,
  slab = es$study_id,
  xlab = "Hedges g",
  header = "Ensaios Clínicos",
  cex = 0.9,
  refline = 0,
  mlab = "Modelo de Efeito Fixo"
)
```

<br>

```{r ma-efeito-aleatorio, echo = FALSE, warning = FALSE, message = FALSE, appendix = TRUE, fig.align = 'center', layout='Blank', ph=officer::ph_location_fullsize(), results = "asis", fig.fullwidth = TRUE, fig.cap = "Forest plot de uma meta-análise de efeito aleatório com 10 ensaios clínicos simulados."}
# Reprodutibilidade
set.seed(123)

# Simular dados de 10 ensaios clínicos (Tratamento vs. Controle)
k   <- 10
n_t <- sample(30:200, k, replace = TRUE)  # tamanho do grupo Tratamento
n_c <- sample(30:200, k, replace = TRUE)  # tamanho do grupo Controle

# Médias e desvios-padrão simulados
mu_c <- rnorm(k, mean = 0.00, sd = 0.40)
mu_t <- mu_c + rnorm(k, mean = 0.30, sd = 0.15)  # efeito médio positivo para Tratamento
sd_c <- runif(k, min = 0.6, max = 1.4)
sd_t <- runif(k, min = 0.6, max = 1.4)

dat <- data.frame(
  study_id = paste0("Trial_", seq_len(k)),
  n_t      = n_t,
  n_c      = n_c,
  mean_t   = mu_t,
  mean_c   = mu_c,
  sd_t     = sd_t,
  sd_c     = sd_c,
  stringsAsFactors = FALSE
)

# Calcular SMD (Hedges g) com escalc()
# measure = "SMD" usa a correção de Hedges por padrão (J)
es <- metafor::escalc(
  measure = "SMD",
  m1i = dat$mean_t,
  sd1i = dat$sd_t,
  n1i = dat$n_t,
  m2i = dat$mean_c,
  sd2i = dat$sd_c,
  n2i = dat$n_c,
  data = dat,
  vtype = "UB"
)

# Ajustar meta-análise de efeito aleatório (REML)
res_re <- metafor::rma.uni(
  yi = es$yi,
  vi = es$vi,
  method = "REML"  # método para efeito aleatório
)

# Forest plot
metafor::forest(
  res_re,
  slab = es$study_id,
  xlab = "Hedges g",
  header = "Ensaios Clínicos",
  cex = 0.9,
  refline = 0,
  mlab = "Modelo de Efeito Aleatório (REML)"
)
```

<br>

### 2. Quais são as seis colunas básicas que um forest plot geralmente apresenta?

-   As seis colunas básicas incluem: estudos incluídos (e subgrupos, se analisados); dados do grupo de intervenção, dados do grupo controle; peso de cada estudo; medida numérica do efeito; representação gráfica do efeito.[@dettori2021]

<br>

### Como diferenciar um desfecho binário de um contínuo em um forest plot?

-   Em desfechos binários, são mostrados número de eventos e total da amostra, sendo o efeito medido por *risk ratio* ($RR$) ou *odds ratio* ($OR$).[@dettori2021]

-   Em desfechos contínuos, apresentam-se médias, desvios-padrão e tamanhos amostrais, com o efeito medido pela diferença de médias.[@dettori2021]

<br>

### 4. O que representa o ponto central da caixa e o tamanho desta no gráfico?

-   O ponto central indica a estimativa pontual do efeito (melhor estmativa para o efeito real).[@dettori2021]

-   O tamanho da caixa é proporcional ao peso do estudo na meta-análise, geralmente maior para estudos com amostras maiores.[@dettori2021]

<br>

### 5. Qual é o significado da linha vertical do “nenhum efeito”?

-   É a linha de referência que indica efeito nulo.[@dettori2021]

-   Para desfechos binários, corresponde ao valor 1 ($RR$ ou $OR$ = 1).[@dettori2021]

-   Para desfechos contínuos, corresponde ao valor 0 (diferença de médias = 0).[@dettori2021]

-   Se o intervalo de confiança de um estudo ou do resultado combinado cruza essa linha, o resultado não é estatisticamente significativo.[@dettori2021]

<br>

### 6. Como interpretar o diamante na parte inferior do forest plot?

-   O diamante representa o efeito combinado dos estudos incluídos.[@dettori2021]

-   O ponto central do diamante é a estimativa global.[@dettori2021]

-   A largura do diamante representa o intervalo de confiança de 95% para o efeito combinado.[@dettori2021]

<br>

### Como a heterogeneidade pode ser avaliada no forest plot?

-   A variabilidade nos resultados dos estudos incluídos é avaliada pela sobreposição dos intervalos de confiança dos estudos; pelo teste do qui-quadrado ($chi^2$) e pelo valor de $I^{2}$.[@dettori2021]

<br>

### Quais são as interpretações usuais para os valores de $I^{2}$?

-   0% a 40%: pode não ser importante; 30% a 60%: heterogeneidade moderada; 50% a 90%: heterogeneidade substancial; 75% a 100%: heterogeneidade considerável.[@dettori2021]

<br>

## Viés de publicação em meta-análises

<br>

### O que é viés de publicação?

-   O viés de publicação ocorre quando estudos com resultados não significativos ou contrários à hipótese tendem a não ser publicados, afetando a estimativa final da meta-análise e podendo levar a conclusões incorretas.[@song2000]

<br>

### Quais métodos podem ser usados para identificar viés de publicação?

-   O método mais simples é o **funnel plot**, que representa a estimativa de efeito de cada estudo em função de sua precisão ($1/SE$).[@egger1997]

-   Na ausência de viés, espera-se uma distribuição simétrica (“forma de funil”). Assimetria pode indicar viés de publicação, heterogeneidade entre estudos ou efeitos de tamanho de estudo (*small-study effects*).[@egger1997]

-   Para *odds ratios* ($OR$), a correlação entre $ln(OR)$ e seu erro padrão pode gerar assimetria mesmo sem viés, por isso recomenda-se, nesses casos, plotar em função do tamanho amostral.[@peters2006]

<br>

### O que é um gráfico de funil (*funnel plot*)?

-   É um gráfico de dispersão que relaciona a estimativa de efeito de cada estudo com uma medida de seu tamanho ou precisão (por exemplo, erro-padrão no eixo vertical, em escala invertida). Em condições ideais (ausência de viés e heterogeneidade), os estudos se distribuem de forma simétrica, formando um “funil invertido”.[@sterne2011]

<br>

```{r ma-funnel-plot, echo = FALSE, warning = FALSE, message = FALSE, appendix = TRUE, fig.align = 'center', layout='Blank', ph=officer::ph_location_fullsize(), results = "asis", fig.fullwidth = TRUE, fig.cap = "Gráfico de funil de meta-análise com 10 ensaios clínicos simulados."}
# Reprodutibilidade
set.seed(123)

# Simular dados de 10 ensaios clínicos (Tratamento vs. Controle)
k   <- 10
n_t <- sample(30:200, k, replace = TRUE)  # tamanho do grupo Tratamento
n_c <- sample(30:200, k, replace = TRUE)  # tamanho do grupo Controle

# Médias e desvios-padrão simulados
mu_c <- rnorm(k, mean = 0.00, sd = 0.40)
mu_t <- mu_c + rnorm(k, mean = 0.30, sd = 0.15)  # efeito médio positivo para Tratamento
sd_c <- runif(k, min = 0.6, max = 1.4)
sd_t <- runif(k, min = 0.6, max = 1.4)

dat <- data.frame(
  study_id = paste0("Trial_", seq_len(k)),
  n_t      = n_t,
  n_c      = n_c,
  mean_t   = mu_t,
  mean_c   = mu_c,
  sd_t     = sd_t,
  sd_c     = sd_c,
  stringsAsFactors = FALSE
)

# Calcular SMD (Hedges g) com escalc()
# measure = "SMD" usa a correção de Hedges por padrão (J)
es <- metafor::escalc(
  measure = "SMD",
  m1i = dat$mean_t,
  sd1i = dat$sd_t,
  n1i = dat$n_t,
  m2i = dat$mean_c,
  sd2i = dat$sd_c,
  n2i = dat$n_c,
  data = dat,
  vtype = "UB"
)

# --- modelo de efeito fixo) ---
res_fe <- metafor::rma.uni(yi = es$yi,
                           vi = es$vi,
                           method = "FE")

# --- modelo de efeito aleatório (REML) ---
res_re <- metafor::rma.uni(
  yi = es$yi,
  vi = es$vi,
  method = "REML"  # método para efeito aleatório
)
tau2   <- base::as.numeric(res_re$tau2)
fe_est <- base::as.numeric(res_fe$b)
re_est <- base::as.numeric(res_re$b)

# Funnel com “contour enhancement” para significância
#    As áreas sombreadas ajudam a distinguir assimetria por viés vs. heterogeneidade/azar.
metafor::funnel(
  res_re,
  xlab   = "Hedges g (SMD)",
  ylab   = "Precisão (1/SE)",
  yaxis  = "seinv",
  level  = c(90, 95, 99),   # contornos de significância
  refline = as.numeric(res_re$b),
  back   = "gray95",        # fundo suave
  shade  = c("white", "gray90", "gray80")
)

# Adiciona rótulos dos estudos
# A função funnel() devolve um gráfico, mas não retorna coordenadas,
# então usamos os próprios yi e vi para calcular posições
with(es, {
  precisao <- 1 / sqrt(vi) # eixo vertical (seinv)
  text(x = yi, y = precisao, labels = dat$study_id, pos = 4, cex = 0.7)
})
```

<br>

### A assimetria do *funnel plot* indica sempre viés de publicação?

-   Viéses de relato (*reporting biases*), como viés de publicação, viés de linguagem ou de citação.[@sterne2011]

-   Diferenças metodológicas entre estudos pequenos e grandes.[@sterne2011]

-   Heterogeneidade verdadeira (diferença real no efeito conforme o tamanho ou o contexto do estudo).[@sterne2011]

-   Artefatos estatísticos ou mero acaso.[@sterne2011]

<br>

### O que é *trim and fill*?

-   O método *trim and fill* “apara” (trim) os estudos que causam assimetria no funnel plot, estima o número de estudos possivelmente ausentes (não publicados) e “preenche” (fill) o gráfico com esses estudos simulados, recalculando o efeito combinado.[@duval2000]

-   O método assume que a assimetria é causada unicamente por viés de publicação, podendo levar a conclusões equivocadas quando há outras causas, como heterogeneidade. [@duval2000]

<br>

### O que é o teste de Egger?

-   É um teste estatístico amplamente utilizado que avalia a relação entre o efeito padronizado ($efeito/SE$) e a precisão ($1/SE$).[@egger1997]

-   No entanto, para meta-análises com $OR$, apresenta taxas de erro tipo I excessivas, especialmente quando o efeito é grande ou há alta heterogeneidade.[@peters2006]

<br>

### O que é o teste de Peters?

-   Uma regressão linear ponderada com $ln(OR)$ como variável dependente e o inverso do tamanho total da amostra como variável independente (modificação do teste de Macaskill).[@peters2006]

-   Essa abordagem reduz a correlação entre $ln(OR)$ e seu $SE$, resultando em taxas de erro tipo I mais adequadas (\~10%) independentemente do tamanho do efeito, número de estudos ou heterogeneidade.[@peters2006]

-   O teste de Peters é preferível ao teste de Egger quando o desfecho é expresso como OR, pois mantém taxas de erro tipo I adequadas e ainda apresenta poder comparável para detectar viés em condições de baixa heterogeneidade.[@peters2006]

-   Em casos de alta heterogeneidade, o teste de Egger pode apresentar maior poder, mas sua alta taxa de falsos positivos compromete a interpretação.[@peters2006]

<br>

### Quais são as recomendações para testar a assimetria?

-   Evitar testes quando há menos de 10 estudos, devido ao baixo poder estatístico.[@sterne2011]

-   Inspecionar visualmente o *funnel plot* junto com os resultados dos testes.[@sterne2011]

-   Para desfechos contínuos (diferença de médias), o teste de Egger pode ser usado.[@sterne2011]

-   Para desfechos dicotômicos expressos como *odds ratio* ($OR$) com baixa heterogeneidade ($\tau^2 < 0,1$), considerar os testes de Harbord, Peters ou Rücker.[@sterne2011]

-   Para desfechos dicotômicos expressos como *odds ratio*($OR$) com alta heterogeneidade ($\tau^2 > 0,1$), o teste de Rücker com transformação $arcsine$ é mais indicado.[@sterne2011]

<br>

### Como interpretar os resultados de testes de viés de publicação?

-   Um resultado não significativo não garante ausência de viés.[@peters2006]

-   Recomenda-se complementar com inspeção visual do *funnel plot* e considerar métodos adicionais como *trim and fill*.[@duval2000; @peters2006]

-   Quando há suspeita de viés, discutir as implicações e interpretar o efeito combinado com cautela.[@peters2006]

<br>

::: {.infobox .Rlogo data-latex="{images/Rlogo}"}
O pacote *psychmeta*[@psychmeta] fornece a função [*plot_funnel*](https://www.rdocumentation.org/packages/psychmeta/versions/2.7.0/topics/plot_funnel) para criar figuras tipo *funnel plot*.
:::

<br>

## Diretrizes para redação

<br>

### Quais são as diretrizes para redação de meta-análises?

-   Visite a rede *Enhancing the QUAlity and Transparency Of health Research* ([EQUATOR Network](https://www.equator-network.org/)) para encontrar diretrizes específicas para cada tipo de meta-análises.

    -   *The PRISMA 2020 statement: An updated guideline for reporting systematic reviews*:[@page2021] <https://www.equator-network.org/reporting-guidelines/prisma/>

<br>

::: {.infobox .Rlogo data-latex="{images/Rlogo}"}
O pacote *metagear*[@metagear] fornece a função [*plot_PRISMA*](https://www.rdocumentation.org/packages/metagear/versions/0.7/topics/plot_PRISMA) para gerar o fluxograma de uma revisão sistemática de acordo com o *Preferred Reporting Items for Systematic Reviews and Meta-Analyses*[@Moher2015].
:::

<br>

::: {.infobox .Rlogo data-latex="{images/Rlogo}"}
O pacote *PRISMA2020*[@PRISMA2020] fornece a função [*PRISMA_flowdiagram*](https://www.rdocumentation.org/packages/PRISMA2020/versions/1.1.1/topics/PRISMA_flowdiagram) para elaboração do fluxograma de revisões sistemáticas no formato padrão.
:::

<br>

```{r, echo=FALSE, warning=FALSE, results='asis', eval=knitr::is_html_output()}
cat(readLines("citation.html"), sep = "\n")
```

<br>
