```{=openxml}
<w:p>
  <w:r>
    <w:br w:type="page"/>
  </w:r>
</w:p>
```

# **Meta-análise** {#meta-analise}

<br>

## Características

<br>

### O que é meta-análise?

-   Meta-análise é um método estatístico que combina quantitativamente os resultados de múltiplos estudos independentes sobre uma mesma questão de pesquisa, aumentando o poder estatístico e a precisão das estimativas de efeito.[@borenstein2010]

-   Meta-análise sintetiza evidências considerando o peso de cada estudo (geralmente inversamente proporcional à variância) e permite avaliar a consistência dos resultados, identificar fontes de heterogeneidade e estimar um efeito global.[@borenstein2010]

<br>

## Modelos de meta-análise

<br>

### Quais são os principais modelos de meta-análise?

-   Modelo de efeitos fixos: assume que todos os estudos avaliam o mesmo efeito verdadeiro, e a variação observada é apenas devido ao erro de amostragem. É adequado quando os estudos são homogêneos e as diferenças entre eles são pequenas.[@borenstein2010]

-   Modelo de efeitos aleatórios: assume que os estudos avaliam efeitos verdadeiros diferentes, com uma distribuição normal. É mais apropriado quando há heterogeneidade entre os estudos, pois considera a variação entre eles além do erro de amostragem.[@borenstein2010]

-   Modelo de efeitos de rede: estende a meta-análise para comparar múltiplas intervenções simultaneamente, mesmo que não tenham sido comparadas diretamente em estudos. É útil para avaliar a eficácia relativa de várias intervenções.[@REF]

<br>

::: {.infobox .Rlogo data-latex="{images/Rlogo}"}
O pacote *metafor*[@metafor] fornece a função [*forest*](https://cran.r-project.org/web/packages/metafor/index.html) para criar figuras tipo *forest plot*.
:::

<br>

::: {.infobox .Rlogo data-latex="{images/Rlogo}"}
O pacote *netmeta*[@netmeta] fornece a função [*netmeta*](https://CRAN.R-project.org/package=netmeta) para realizar meta-análise de rede usando método de grafo.
:::

<br>

::: {.infobox .Rlogo data-latex="{images/Rlogo}"}
O pacote *gemtc*[@gemtc] fornece a função [*mtc.model*](https://CRAN.R-project.org/package=gemtc) para criar modelos de meta-análise de rede.
:::

<br>

```{r ma-comparacao-efeitos, echo = FALSE, warning = FALSE, message = FALSE, appendix = TRUE, fig.align = 'center', layout='Blank', ph=officer::ph_location_fullsize(), results = "asis", fig.fullwidth = TRUE, fig.cap = "Comparação entre modelos de efeito fixo e aleatório com 10 ensaios clínicos simulados."}
# Reprodutibilidade
set.seed(123)

# Simular dados de 10 ensaios clínicos (Tratamento vs. Controle)
k   <- 10
n_t <- sample(30:200, k, replace = TRUE)  # tamanho do grupo Tratamento
n_c <- sample(30:200, k, replace = TRUE)  # tamanho do grupo Controle

# Médias e desvios-padrão simulados
mu_c <- rnorm(k, mean = 0.00, sd = 0.40)
mu_t <- mu_c + rnorm(k, mean = 0.30, sd = 0.15)  # efeito médio positivo para Tratamento
sd_c <- runif(k, min = 0.6, max = 1.4)
sd_t <- runif(k, min = 0.6, max = 1.4)

dat <- data.frame(
  study_id = paste0("Trial_", seq_len(k)),
  n_t      = n_t,
  n_c      = n_c,
  mean_t   = mu_t,
  mean_c   = mu_c,
  sd_t     = sd_t,
  sd_c     = sd_c,
  stringsAsFactors = FALSE
)

# Calcular SMD (Hedges g) com escalc()
# measure = "SMD" usa a correção de Hedges por padrão (J)
es <- metafor::escalc(
  measure = "SMD",
  m1i = dat$mean_t,
  sd1i = dat$sd_t,
  n1i = dat$n_t,
  m2i = dat$mean_c,
  sd2i = dat$sd_c,
  n2i = dat$n_c,
  data = dat,
  vtype = "UB"
)

# --- modelo de efeito fixo) ---
res_fe <- metafor::rma.uni(yi = es$yi,
                           vi = es$vi,
                           method = "FE")

# --- modelo de efeito aleatório (REML) ---
res_re <- metafor::rma.uni(
  yi = es$yi,
  vi = es$vi,
  method = "REML"  # método para efeito aleatório
)
tau2   <- base::as.numeric(res_re$tau2)
fe_est <- base::as.numeric(res_fe$b)
re_est <- base::as.numeric(res_re$b)

# --- preparar dados (Trial_1 no topo) ---
plotdat <- es %>%
  dplyr::mutate(se = base::sqrt(vi),
                study_id = base::factor(study_id, levels = study_id))

# --- curvas para FE (sd = se) ---
curve_FE <- plotdat %>%
  dplyr::rowwise() %>%
  dplyr::do({
    m <- .$yi
    s <- .$se
    xseq <- base::seq(m - 4 * s, m + 4 * s, length.out = 200)
    tibble::tibble(
      study_id = .$study_id,
      model = "FE",
      x = xseq,
      density = stats::dnorm(xseq, mean = m, sd = s)
    )
  }) %>%
  dplyr::ungroup()

# --- curvas para RE (sd = sqrt(se^2 + tau2)) ---
curve_RE <- plotdat %>%
  dplyr::rowwise() %>%
  dplyr::do({
    m <- .$yi
    s <- base::sqrt(.$se^2 + tau2)
    xseq <- base::seq(m - 4 * s, m + 4 * s, length.out = 200)
    tibble::tibble(
      study_id = .$study_id,
      model = "RE",
      x = xseq,
      density = stats::dnorm(xseq, mean = m, sd = s)
    )
  }) %>%
  dplyr::ungroup()

# --- juntar e normalizar ---
curve_data <- dplyr::bind_rows(curve_FE, curve_RE) %>%
  dplyr::group_by(study_id, model) %>%
  dplyr::mutate(density = density / base::max(density)) %>%
  dplyr::ungroup()

# --- paleta ---
cols <- c(FE = "gray20", RE = "steelblue4")
lts  <- c(FE = "solid", RE = "longdash")

# --- plot ---
ggplot2::ggplot(curve_data,
                ggplot2::aes(
                  x = x,
                  y = density,
                  color = model,
                  linetype = model
                )) +
  ggplot2::geom_line(linewidth = 0.8) +
  ggplot2::facet_wrap(
    ~ study_id,
    ncol = 1,
    strip.position = "left",
    scales = "free_y"
  ) +
  ggplot2::geom_vline(
    xintercept = fe_est,
    color = cols["FE"],
    linetype = lts["FE"],
    linewidth = 0.8
  ) +
  ggplot2::geom_vline(
    xintercept = re_est,
    color = cols["RE"],
    linetype = lts["RE"],
    linewidth = 0.8
  ) +
  ggplot2::scale_color_manual(values = cols, name = "Modelo") +
  ggplot2::scale_linetype_manual(values = lts, name = "Modelo") +
  ggplot2::labs(
    title = "Curvas Normais por Estudo: FE vs RE",
    subtitle = "Curvas por estudo (FE = σ; RE = √(σ² + τ²)). Linhas verticais: pooled FE (preta) e pooled RE (azul).",
    x = "Hedges g",
    y = "Densidade (normalizada)"
  ) +
  ggplot2::theme_minimal(base_size = 12) +
  ggplot2::theme(strip.text.y.left = ggplot2::element_text(angle = 0),
                 legend.position = "top")
```

<br>

## Conversão de Medidas em Meta-análises

<br>

### O que fazer quando os estudos apresentam resultados com diferentes parâmetros?

<br>

-   Quando os estudos reportam médias e desvios-padrão, os dados podem ser usados diretamente na metanálise.[@REF]

-   Quando apresentam mediana e intervalo interquartil (ou mínimo–máximo), existem métodos estatísticos para converter em média e DP.[@hozo2005]

-   Hozo et al. (2005) propuseram fórmulas para estimar a média e o desvio-padrão a partir da mediana, amplitude e tamanho da amostra.[@hozo2005]

-   Wan et al. (2014) aperfeiçoaram essas estimativas, oferecendo métodos mais precisos para converter mediana e IQR em média e DP.[@wan2014]

<br>

::: {.infobox .Rlogo data-latex="{images/Rlogo}"}
O pacote *metafor*[@metafor] fornece a função [*conv.fivenum*](https://cran.r-project.org/web/packages/metafor/refman/metafor.html#conv.fivenum) para converter mínimo/mediana/máximo ou Q1/mediana/Q2 em média e desvio-padrão.
:::

<br>

## Interpretação de efeitos em meta-análise

<br>

### Como avaliar a variação do tamanho do efeito?

-   O intervalo de predição contém informação sobre a variação do tamanho do efeito.[@Borenstein2022]

-   Se o intervalo de predição não contém a hipótese nula ($H_{0}$), podemos concluir que (a) o tratamento funciona igualmente bem em todas as populações, ou que ele funciona melhor em algumas populações do que em outras.[@Borenstein2022]

-   Se o intervalo de predição contém a hipótese nula ($H_{0}$), podemos concluir que o tratamento pode ser benéfico em algumas populações, mas prejudicial em outras, de modo que a estimativa pontual (geralmente a média) torna-se amplamente irrelevante. Nesse caso, é recomendado investigar em que populações o tratamento seria benéfico e em quais causaria danos.[@Borenstein2022]

<br>

### Como avaliar a heterogeneidade entre os estudos?

-   A heterogeneidade --- variação não-aleatória --- no efeito do tratamento entre os estudos incluídos em uma meta-análise pode ser avaliada pelo $I^{2}$ \@ref(eq:i-sqr).[@Rücker2008; @Borenstein2022]

\begin{equation}
(\#eq:i-sqr)
I^{2} = \max \left( 0, \frac{Q - df}{Q} \right) \times 100\%
\end{equation}

<br>

-   $I^{2}$ representa qual proporção da variância observada reflete a variância nos efeitos verdadeiros em vez do erro de amostragem.[@Borenstein2022]

-   $I^{2}$ mede a proporção da variância total que pode ser atribuída à heterogeneidade entre os estudos incluídos.[@Rücker2008]

-   $I^{2}$ não depende da quantidade de estudos incluídos na meta-análise. Entretanto, $I^{2}$ aumenta com a quantidade de participantes incluídos nos estudos meta-analisados.[@Rücker2008]

-   A heterogeneidade entre estudos é explicada de modo mais confiável utilizando dados de pacientes individuais, uma vez que a direção verdadeira da modificação de efeito não pode ser observada a partir de dados agregados no estudo.[@degrooth2023]

<br>

::: {.infobox .Rlogo data-latex="{images/Rlogo}"}
O pacote *psychmeta*[@psychmeta] fornece a função [*ma_d*](https://www.rdocumentation.org/packages/psychmeta/versions/2.7.0/topics/ma_d) para meta-analisar valores *d*.
:::

<br>

::: {.infobox .Rlogo data-latex="{images/Rlogo}"}
O pacote *psychmeta*[@psychmeta] fornece a função [*ma_r*](https://www.rdocumentation.org/packages/psychmeta/versions/2.7.0/topics/ma_r) para meta-analisar correlações.
:::

<br>

## Interpretação do *forest plot*

<br>

### O que é um *forest plot*?

-   Um *forest plot* é uma representação gráfica dos achados de uma meta-análise. Ele resume os resultados de estudos individuais e apresenta uma estimativa combinada do efeito, permitindo interpretação visual da magnitude, direção e significância estatística dos resultados.[@dettori2021]

<br>

```{r ma-efeito-fixo, echo = FALSE, warning = FALSE, message = FALSE, appendix = TRUE, fig.align = 'center', layout='Blank', ph=officer::ph_location_fullsize(), results = "asis", fig.fullwidth = TRUE, fig.cap = "Forest plot de uma meta-análise de efeito fixo com 10 ensaios clínicos simulados."}
# Reprodutibilidade
set.seed(123)

# Simular dados de 10 ensaios clínicos (Tratamento vs. Controle)
k   <- 10
n_t <- sample(30:200, k, replace = TRUE)  # tamanho do grupo Tratamento
n_c <- sample(30:200, k, replace = TRUE)  # tamanho do grupo Controle

# Médias e desvios-padrão simulados
mu_c <- rnorm(k, mean = 0.00, sd = 0.40)
mu_t <- mu_c + rnorm(k, mean = 0.30, sd = 0.15)  # efeito médio positivo para Tratamento
sd_c <- runif(k, min = 0.6, max = 1.4)
sd_t <- runif(k, min = 0.6, max = 1.4)

dat <- data.frame(
  study_id = paste0("Trial_", seq_len(k)),
  n_t      = n_t,
  n_c      = n_c,
  mean_t   = mu_t,
  mean_c   = mu_c,
  sd_t     = sd_t,
  sd_c     = sd_c,
  stringsAsFactors = FALSE
)

# Calcular SMD (Hedges g) com escalc()
# measure = "SMD" usa a correção de Hedges por padrão (J)
es <- metafor::escalc(
  measure = "SMD",
  m1i = dat$mean_t,
  sd1i = dat$sd_t,
  n1i = dat$n_t,
  m2i = dat$mean_c,
  sd2i = dat$sd_c,
  n2i = dat$n_c,
  data = dat,
  vtype = "UB"
)

# Ajustar meta-análise de efeito fixo (variância inversa, sem tau^2)
res_fe <- metafor::rma.uni(yi = es$yi,
                           vi = es$vi,
                           method = "FE")

# Forest plot
metafor::forest(
  res_fe,
  slab = es$study_id,
  xlab = "Hedges g",
  header = "Ensaios Clínicos",
  cex = 0.9,
  refline = 0,
  mlab = "Modelo de Efeito Fixo"
)
```

<br>

```{r ma-efeito-aleatorio, echo = FALSE, warning = FALSE, message = FALSE, appendix = TRUE, fig.align = 'center', layout='Blank', ph=officer::ph_location_fullsize(), results = "asis", fig.fullwidth = TRUE, fig.cap = "Forest plot de uma meta-análise de efeito aleatório com 10 ensaios clínicos simulados."}
# Reprodutibilidade
set.seed(123)

# Simular dados de 10 ensaios clínicos (Tratamento vs. Controle)
k   <- 10
n_t <- sample(30:200, k, replace = TRUE)  # tamanho do grupo Tratamento
n_c <- sample(30:200, k, replace = TRUE)  # tamanho do grupo Controle

# Médias e desvios-padrão simulados
mu_c <- rnorm(k, mean = 0.00, sd = 0.40)
mu_t <- mu_c + rnorm(k, mean = 0.30, sd = 0.15)  # efeito médio positivo para Tratamento
sd_c <- runif(k, min = 0.6, max = 1.4)
sd_t <- runif(k, min = 0.6, max = 1.4)

dat <- data.frame(
  study_id = paste0("Trial_", seq_len(k)),
  n_t      = n_t,
  n_c      = n_c,
  mean_t   = mu_t,
  mean_c   = mu_c,
  sd_t     = sd_t,
  sd_c     = sd_c,
  stringsAsFactors = FALSE
)

# Calcular SMD (Hedges g) com escalc()
# measure = "SMD" usa a correção de Hedges por padrão (J)
es <- metafor::escalc(
  measure = "SMD",
  m1i = dat$mean_t,
  sd1i = dat$sd_t,
  n1i = dat$n_t,
  m2i = dat$mean_c,
  sd2i = dat$sd_c,
  n2i = dat$n_c,
  data = dat,
  vtype = "UB"
)

# Ajustar meta-análise de efeito aleatório (REML)
res_re <- metafor::rma.uni(
  yi = es$yi,
  vi = es$vi,
  method = "REML"  # método para efeito aleatório
)

# Forest plot
metafor::forest(
  res_re,
  slab = es$study_id,
  xlab = "Hedges g",
  header = "Ensaios Clínicos",
  cex = 0.9,
  refline = 0,
  mlab = "Modelo de Efeito Aleatório (REML)"
)
```

<br>

### Quais são as seis colunas básicas que um *forest plot* geralmente apresenta?

-   As seis colunas básicas incluem: estudos incluídos (e subgrupos, se analisados); dados do grupo de intervenção, dados do grupo controle; peso de cada estudo; medida numérica do efeito; representação gráfica do efeito.[@dettori2021]

<br>

### Como diferenciar um desfecho binário de um contínuo em um *forest plot*?

-   Em desfechos binários, são mostrados número de eventos e total da amostra, sendo o efeito medido por *risk ratio* ($RR$) ou *odds ratio* ($OR$).[@dettori2021]

-   Em desfechos contínuos, apresentam-se médias, desvios-padrão e tamanhos amostrais, com o efeito medido pela diferença de médias.[@dettori2021]

<br>

### O que representa o ponto central da caixa e o tamanho desta no gráfico?

-   O ponto central indica a estimativa pontual do efeito (melhor estmativa para o efeito real).[@dettori2021]

-   O tamanho da caixa é proporcional ao peso do estudo na meta-análise, geralmente maior para estudos com amostras maiores.[@dettori2021]

<br>

### Qual é o significado da linha vertical do “nenhum efeito”?

-   É a linha de referência que indica efeito nulo.[@dettori2021]

-   Para desfechos binários, corresponde ao valor 1 ($RR$ ou $OR$ = 1).[@dettori2021]

-   Para desfechos contínuos, corresponde ao valor 0 (diferença de médias = 0).[@dettori2021]

-   Se o intervalo de confiança de um estudo ou do resultado combinado cruza essa linha, o resultado não é estatisticamente significativo.[@dettori2021]

<br>

### Como interpretar o diamante na parte inferior do *forest plot*?

-   O diamante representa o efeito combinado dos estudos incluídos.[@dettori2021]

-   O ponto central do diamante é a estimativa global.[@dettori2021]

-   A largura do diamante representa o intervalo de confiança de 95% para o efeito combinado.[@dettori2021]

<br>

### Como a heterogeneidade pode ser avaliada no *forest plot*?

-   A variabilidade nos resultados dos estudos incluídos é avaliada pela sobreposição dos intervalos de confiança dos estudos; pelo teste do qui-quadrado ($\chi^2$) e pelo valor de $I^{2}$.[@dettori2021]

<br>

### Quais são as interpretações usuais para os valores de heterogeneidade?

- $I^{2}$ de 0% a 40%: pode não ser importante; 30% a 60%: heterogeneidade moderada; 50% a 90%: heterogeneidade substancial; 75% a 100%: heterogeneidade considerável.[@dettori2021]

<br>

```{r ma-forest-plot-i2, echo = FALSE, warning = FALSE, message = FALSE, appendix = TRUE, fig.align = 'center', layout='Blank', ph=officer::ph_location_fullsize(), results = "asis", fig.fullwidth = TRUE, fig.cap = "Forest plots ilustrativos para faixas usuais de $I^2$."}
# Reprodutibilidade
set.seed(123)

# Calcula tau^2 aproximado para atingir um I^2 alvo (fração 0-1)
tau2_from_I2 <- function(I2_target, vbar) {
  if (I2_target <= 0) return(0)
  (I2_target / (1 - I2_target)) * vbar
}

# Simula uma meta-análise 2 braços (diferença de médias) com I^2 na faixa desejada
simulate_meta_in_band <- function(band = c(0, 0.4),
                                  k = 12,
                                  mu = 0.30,
                                  n_range = c(40, 200),
                                  sd_range = c(0.6, 1.4),
                                  max_tries = 200) {
  band <- sort(band)
  I2_target <- mean(band)
  
  tries <- 0
  last_fit <- NULL
  
  repeat {
    tries <- tries + 1
    n_t <- sample(n_range[1]:n_range[2], k, replace = TRUE)
    n_c <- sample(n_range[1]:n_range[2], k, replace = TRUE)
    sd  <- runif(k, sd_range[1], sd_range[2])
    vi  <- sd^2 / n_t + sd^2 / n_c
    vbar <- mean(vi)
    
    tau2 <- tau2_from_I2(I2_target, vbar)
    
    ui <- rnorm(k, 0, sqrt(tau2))
    theta_i <- mu + ui
    yi <- rnorm(k, theta_i, sqrt(vi))
    
    # rótulos já na chamada do modelo
    slabs <- paste0("Trial_", seq_len(k),
                    "  (nT=", n_t, ", nC=", n_c, ")")
    
    fit <- metafor::rma(yi = yi, vi = vi, slab = slabs, method = "REML")
    I2_obs <- as.numeric(fit$I2) / 100
    last_fit <- list(fit = fit,
                     tau2_true = tau2,
                     I2_target = I2_target,
                     I2_obs = I2_obs,
                     tries = tries)
    
    if (I2_obs >= band[1] && I2_obs <= band[2]) break
    if (tries >= max_tries) {
      warning(sprintf("Não convergiu exatamente para a faixa [%g, %g]. I^2=%.1f%%",
                      band[1]*100, band[2]*100, I2_obs*100))
      break
    }
  }
  class(last_fit) <- "meta_sim"
  last_fit
}

# Plot com título mostrando I^2 e tau^2
plot_forest <- function(obj, main = "") {
  fit <- obj$fit
  metafor::forest(fit,
         xlab = "Diferença de médias",
         alim = c(min(fit$yi) - 0.5, max(fit$yi) + 0.5),
         header = c("Estudo", "DM [IC 95%]"),
         cex = 0.5)
  title(main = main, cex.main = 0.65, line = 1, adj = 0)
}

# ---- Faixas desejadas --------------------------------------
bands <- list(
  `0–40%`  = c(0.00, 0.40),
  `30–60%` = c(0.30, 0.60),
  `50–90%` = c(0.50, 0.90),
  `75–100%`= c(0.75, 1.00)
)

# ---- Simulação dos 4 cenários ------------------------------
set.seed(20250926)

sim_low    <- simulate_meta_in_band(band = bands[[1]], k = 12)
sim_mod    <- simulate_meta_in_band(band = bands[[2]], k = 12)
sim_subst  <- simulate_meta_in_band(band = bands[[3]], k = 12)
sim_cons   <- simulate_meta_in_band(band = bands[[4]], k = 12)

# ---- Forest plots (2x2) -----------------------------------
op <- par(mfrow = c(2, 2), mar = c(3, 3, 2, 1))

plot_forest(sim_low,   main = "Faixa 0–40% (pode não ser importante)")
plot_forest(sim_mod,   main = "Faixa 30–60% (moderada)")
plot_forest(sim_subst, main = "Faixa 50–90% (substancial)")
plot_forest(sim_cons,  main = "Faixa 75–100% (considerável)")

par(op)
```

<br>

## Viés de publicação em meta-análises

<br>

### O que é viés de publicação?

-   O viés de publicação ocorre quando estudos com resultados não significativos ou contrários à hipótese tendem a não ser publicados, afetando a estimativa final da meta-análise e podendo levar a conclusões incorretas.[@song2000]

<br>

### Quais métodos podem ser usados para identificar viés de publicação?

-   O método mais simples é o *funnel plot*, que representa a estimativa de efeito de cada estudo em função de sua precisão ($1/SE$).[@egger1997]

-   Na ausência de viés, espera-se uma distribuição simétrica (“forma de funil”). Assimetria pode indicar viés de publicação, heterogeneidade entre estudos ou efeitos de tamanho de estudo (*small-study effects*).[@egger1997]

-   Para *odds ratios* ($OR$), a correlação entre $ln(OR)$ e seu erro padrão pode gerar assimetria mesmo sem viés, por isso recomenda-se, nesses casos, plotar em função do tamanho amostral.[@peters2006]

<br>

### O que é um gráfico de funil (*funnel plot*)?

-   É um gráfico de dispersão que relaciona a estimativa de efeito de cada estudo com uma medida de seu tamanho ou precisão (por exemplo, erro-padrão no eixo vertical, em escala invertida). Em condições ideais (ausência de viés e heterogeneidade), os estudos se distribuem de forma simétrica, formando um “funil invertido”.[@sterne2011]

<br>

```{r ma-funnel-plot, echo = FALSE, warning = FALSE, message = FALSE, appendix = TRUE, fig.align = 'center', layout='Blank', ph=officer::ph_location_fullsize(), results = "asis", fig.fullwidth = TRUE, fig.cap = "Gráficos de funil simulados com baixa e alta heterogeneidade."}
# Reprodutibilidade
set.seed(123)

# Função para simular estudos
simulate_data <- function(k, mean_delta, sd_delta, prefix="") {
  n_t <- sample(50:200, k, replace = TRUE)
  n_c <- sample(50:200, k, replace = TRUE)
  
  true_delta <- rnorm(k, mean = mean_delta, sd = sd_delta)
  mu_c <- rnorm(k, mean = 0, sd = 0.30)
  mu_t <- mu_c + true_delta
  sd_c <- runif(k, min = 0.7, max = 1.2)
  sd_t <- runif(k, min = 0.7, max = 1.2)
  
  dat <- data.frame(
    study_id = paste0(prefix, seq_len(k)),
    n_t, n_c, mu_t, mu_c, sd_t, sd_c,
    stringsAsFactors = FALSE
  )
  
  es <- metafor::escalc(measure="SMD",
               m1i=mu_t, sd1i=sd_t, n1i=n_t,
               m2i=mu_c, sd2i=sd_c, n2i=n_c,
               vtype="UB", data=dat)
  list(es=es, dat=dat)
}

# --- Exemplo A: Baixa heterogeneidade ---
simA <- simulate_data(12, mean_delta=0.30, sd_delta=0.05, prefix="A_")
resA <- metafor::rma.uni(yi=simA$es$yi, vi=simA$es$vi, method="REML")

# --- Exemplo B: Alta heterogeneidade ---
simB <- simulate_data(12, mean_delta=0.30, sd_delta=0.60, prefix="B_")
resB <- metafor::rma.uni(yi=simB$es$yi, vi=simB$es$vi, method="REML")

# --- Plot lado a lado ---
par(mfrow=c(1,2))   # 1 linha, 2 colunas

# Definir limites comuns
# Limite simétrico no eixo x
xmax <- max(abs(c(simA$es$yi, simB$es$yi))) * 1.5
xlim <- c(-xmax, xmax)
ylim <- range(c(1/sqrt(simA$es$vi), 1/sqrt(simB$es$vi))) * c(0.9, 1.1)

# Funnel A
metafor::funnel(resA,
       xlab="Hedges g (SMD)",
       ylab="Precisão (1/SE)",
       yaxis="seinv",
       level=c(90,95,99),
       refline=as.numeric(resA$b),
       main=paste0("Baixa heterogeneidade\n tau²=", round(resA$tau2,3),
                   " | I²=", round(resA$I2,1), "%"),
       back="gray95", shade=c("white","gray90","gray80"),
       xlim=xlim, ylim=ylim)

with(simA$es, {
  precisao <- 1/sqrt(vi)
  text(x=yi, y=precisao, labels=simA$dat$study_id, pos=4, cex=0.7)
})

# Funnel B
metafor::funnel(resB,
       xlab="Hedges g (SMD)",
       ylab="Precisão (1/SE)",
       yaxis="seinv",
       level=c(90,95,99),
       refline=as.numeric(resB$b),
       main=paste0("Alta heterogeneidade\n tau²=", round(resB$tau2,3),
                   " | I²=", round(resB$I2,1), "%"),
       back="gray95", shade=c("white","gray90","gray80"),
       xlim=xlim, ylim=ylim)

with(simB$es, {
  precisao <- 1/sqrt(vi)
  text(x=yi, y=precisao, labels=simB$dat$study_id, pos=4, cex=0.7)
})

par(mfrow=c(1,1))
```

<br>

### A assimetria do *funnel plot* indica sempre viés de publicação?

-   Viéses de relato (*reporting biases*), como viés de publicação, viés de linguagem ou de citação.[@sterne2011]

-   Diferenças metodológicas entre estudos pequenos e grandes.[@sterne2011]

-   Heterogeneidade verdadeira (diferença real no efeito conforme o tamanho ou o contexto do estudo).[@sterne2011]

-   Artefatos estatísticos ou mero acaso.[@sterne2011]

<br>

### O que é *trim and fill*?

-   O método *trim and fill* “apara” (trim) os estudos que causam assimetria no funnel plot, estima o número de estudos possivelmente ausentes (não publicados) e “preenche” (fill) o gráfico com esses estudos simulados, recalculando o efeito combinado.[@duval2000]

-   O método assume que a assimetria é causada unicamente por viés de publicação, podendo levar a conclusões equivocadas quando há outras causas, como heterogeneidade. [@duval2000]

<br>

### O que é o teste de Egger?

-   É um teste estatístico amplamente utilizado que avalia a relação entre o efeito padronizado ($efeito/SE$) e a precisão ($1/SE$).[@egger1997]

-   No entanto, para meta-análises com $OR$, apresenta taxas de erro tipo I excessivas, especialmente quando o efeito é grande ou há alta heterogeneidade.[@peters2006]

<br>

### O que é o teste de Peters?

-   Uma regressão linear ponderada com $ln(OR)$ como variável dependente e o inverso do tamanho total da amostra como variável independente (modificação do teste de Macaskill).[@peters2006]

-   Essa abordagem reduz a correlação entre $ln(OR)$ e seu $SE$, resultando em taxas de erro tipo I mais adequadas (\~10%) independentemente do tamanho do efeito, número de estudos ou heterogeneidade.[@peters2006]

-   O teste de Peters é preferível ao teste de Egger quando o desfecho é expresso como OR, pois mantém taxas de erro tipo I adequadas e ainda apresenta poder comparável para detectar viés em condições de baixa heterogeneidade.[@peters2006]

-   Em casos de alta heterogeneidade, o teste de Egger pode apresentar maior poder, mas sua alta taxa de falsos positivos compromete a interpretação.[@peters2006]

<br>

### Quais são as recomendações para testar a assimetria?

-   Evitar testes quando há menos de 10 estudos, devido ao baixo poder estatístico.[@sterne2011]

-   Inspecionar visualmente o *funnel plot* junto com os resultados dos testes.[@sterne2011]

-   Para desfechos contínuos (diferença de médias), o teste de Egger pode ser usado.[@sterne2011]

-   Para desfechos dicotômicos expressos como *odds ratio* ($OR$) com baixa heterogeneidade ($\tau^2 < 0,1$), considerar os testes de Harbord, Peters ou Rücker.[@sterne2011]

-   Para desfechos dicotômicos expressos como *odds ratio*($OR$) com alta heterogeneidade ($\tau^2 > 0,1$), o teste de Rücker com transformação $arcsine$ é mais indicado.[@sterne2011]

<br>

### Como interpretar os resultados de testes de viés de publicação?

-   Um resultado não significativo não garante ausência de viés.[@peters2006]

-   Recomenda-se complementar com inspeção visual do *funnel plot* e considerar métodos adicionais como *trim and fill*.[@duval2000; @peters2006]

-   Quando há suspeita de viés, discutir as implicações e interpretar o efeito combinado com cautela.[@peters2006]

<br>

::: {.infobox .Rlogo data-latex="{images/Rlogo}"}
O pacote *psychmeta*[@psychmeta] fornece a função [*plot_funnel*](https://www.rdocumentation.org/packages/psychmeta/versions/2.7.0/topics/plot_funnel) para criar figuras tipo *funnel plot*.
:::

<br>

## Diretrizes para redação

<br>

### Quais são as diretrizes para redação de meta-análises?

-   Visite a rede *Enhancing the QUAlity and Transparency Of health Research* ([EQUATOR Network](https://www.equator-network.org/)) para encontrar diretrizes específicas.

-   *The PRISMA 2020 statement: An updated guideline for reporting systematic reviews*:[@page2021] <https://www.equator-network.org/reporting-guidelines/prisma/>

-   *Transparent reporting of multivariable prediction models for individual prognosis or diagnosis: checklist for systematic reviews and meta-analyses (TRIPOD-SRMA)*.[@snell2023] <https://www.equator-network.org/reporting-guidelines/tripod-srma/>

<br>

::: {.infobox .Rlogo data-latex="{images/Rlogo}"}
O pacote *metagear*[@metagear] fornece a função [*plot_PRISMA*](https://www.rdocumentation.org/packages/metagear/versions/0.7/topics/plot_PRISMA) para gerar o fluxograma de uma revisão sistemática de acordo com o *Preferred Reporting Items for Systematic Reviews and Meta-Analyses*[@Moher2015].
:::

<br>

::: {.infobox .Rlogo data-latex="{images/Rlogo}"}
O pacote *PRISMA2020*[@PRISMA2020] fornece a função [*PRISMA_flowdiagram*](https://www.rdocumentation.org/packages/PRISMA2020/versions/1.1.1/topics/PRISMA_flowdiagram) para elaboração do fluxograma de revisões sistemáticas no formato padrão.
:::

<br>

```{r, echo=FALSE, warning=FALSE, results='asis', eval=knitr::is_html_output()}
cat(readLines("citation.html"), sep = "\n")
```

<br>
