```{=openxml}
<w:p>
  <w:r>
    <w:br w:type="page"/>
  </w:r>
</w:p>
```

# **Modelagem estocástica** {#modelagem-estocastica}

<br>

## Modelos estocásticos

<br>

### O que são modelos estocásticos?

-   .[@REF]

<br>

### O que são cadeias de Markov?

-   As cadeias de Markov descrevem processos em que o estado futuro depende apenas do estado presente, e não da trajetória passada.[@haggstrom2007]

<br>

```{r markov, echo = FALSE, warning = FALSE, message = FALSE, appendix = TRUE, fig.align = 'center', layout='Blank', ph=officer::ph_location_fullsize(), results = "asis", fig.fullwidth = TRUE, fig.cap = "Cadeia de Markov com 3 estados (a, b, c) e suas probabilidades de transição."}
library(markovchain)

# --- Modelo de 3 estados (a, b, c) ---
estados <- c("a","b","c")
P <- matrix(c(0.5, 0.4, 0.1,
              0.2, 0.6, 0.2,
              0.3, 0.3, 0.4),
            nrow = 3, byrow = TRUE,
            dimnames = list(estados, estados))

# Criando a cadeia de Markov
mc <- new("markovchain",
          states = estados,
          transitionMatrix = P,
          name = "MC_3Estados")

# --- Gráfico com setas (usa plot do próprio pacote) ---
markovchain::plot(mc, 
                  vertex.size = 40,
                  vertex.label.cex = 1.5
)
```

<br>

```{r markov-sim, echo = FALSE, warning = FALSE, message = FALSE, appendix = TRUE, fig.align = 'center', layout='Blank', ph=officer::ph_location_fullsize(), results = "asis", fig.fullwidth = TRUE, fig.cap = "Trajetória de estados e proporção acumulada por estado em uma cadeia de Markov com 3 estados (a, b, c)."}
# --- Modelo de 3 estados (a, b, c) ---
estados <- c("a","b","c")
P <- base::matrix(c(0.5, 0.4, 0.1,
                    0.2, 0.6, 0.2,
                    0.3, 0.3, 0.4),
                  nrow = 3, byrow = TRUE,
                  dimnames = list(estados, estados))

# Criando a cadeia de Markov (S4)
mc <- methods::new("markovchain",
                   states = estados,
                   transitionMatrix = P,
                   name = "MC_3Estados")

# --- Simulação da cadeia ao longo do tempo ---
base::set.seed(123)
n_passos <- 200

traj <- markovchain::markovchainSequence(
  n = n_passos,
  markovchain = mc,
  t0 = "a",
  include = TRUE
)

tempo <- 0:n_passos
estados_niveis <- mc@states
y <- base::match(traj, estados_niveis)

# --- Dados para gráfico 1 (trajetória) ---
df_traj <- base::data.frame(
  tempo = tempo,
  estado = base::match(traj, estados_niveis)  # numérico 1,2,3
)

# --- Dados para gráfico 2 (proporção acumulada) ---
df_prop <- base::data.frame(
  tempo = tempo,
  a = base::cumsum(traj == "a") / (tempo + 1),
  b = base::cumsum(traj == "b") / (tempo + 1),
  c = base::cumsum(traj == "c") / (tempo + 1)
)

df_prop_long <- tidyr::pivot_longer(
  df_prop,
  cols = -tempo,
  names_to = "estado",
  values_to = "proporcao"
)

g1 <- ggplot2::ggplot(df_traj,
                      ggplot2::aes(x = tempo, y = estado)) +
  ggplot2::geom_step(linewidth = 1, color = "steelblue") +
  ggplot2::scale_y_continuous(
    breaks = 1:base::length(estados_niveis),
    labels = estados_niveis
  ) +
  ggplot2::theme_minimal(base_size = 14) +
  ggplot2::labs(title = "Trajetória de Estados",
                x = "Tempo (passos)", y = "Estado")

g2 <- ggplot2::ggplot(df_prop_long,
                      ggplot2::aes(x = tempo, y = proporcao, group = estado)) +
  ggplot2::geom_line(linewidth = 1) +
  ggplot2::theme_minimal(base_size = 14) +
  ggplot2::labs(title = "Proporção Acumulada por Estado",
                x = "Tempo (passos)", y = "Proporção") +
  ggplot2::ylim(0, 1)

# --- Combinar em dois painéis (superior e inferior) ---
patchwork::wrap_plots(g1, g2, ncol = 1)
```

<br>

::: {.infobox .Rlogo data-latex="{images/Rlogo}"}
O pacote *markovchain*[@markovchain] fornece a função [*markovchainFit*](https://www.rdocumentation.org/packages/markovchain/versions/0.9.5/topics/createSequenceMatrix) ajusta uma cadeia com base em dados observados.
:::

<br>

```{r, echo=FALSE, warning=FALSE, results='asis', eval=knitr::is_html_output()}
cat(readLines("citation.html"), sep = "\n")
```

<br>
