```{=openxml}
<w:p>
  <w:r>
    <w:br w:type="page"/>
  </w:r>
</w:p>
```

# **Modelagem de sobrevida** {#modelagem-sobrevida}

<br>

## Sobrevida

<br>

### O que é sobrevida?

-   A sobrevida é um termo utilizado em estatística e análise de dados para descrever o tempo que decorre até a ocorrência de um evento específico, como a morte, a falha de um equipamento ou a recidiva de uma doença. Em estudos clínicos, por exemplo, a sobrevida pode referir-se ao tempo que um paciente vive após o diagnóstico de uma doença ou após o início de um tratamento.[@REF]

<br>

## Análise de sobrevida

<br>

### O que é análise de sobrevida?

-   A análise de sobrevida é uma área da estatística que se concentra no estudo desses tempos até o evento, levando em consideração que nem todos os indivíduos podem ter experimentado o evento durante o período de estudo (censura).[@REF]

-   Métodos comuns de análise de sobrevida incluem a estimativa da função de sobrevivência, a análise de Kaplan-Meier e modelos de regressão como o modelo de riscos proporcionais de Cox.[@REF]

<br>

```{r kaplan-meier, include = TRUE, echo = FALSE, warning = FALSE, message = FALSE, appendix = TRUE, fig.align = 'center', layout='Blank', ph=officer::ph_location_fullsize(), results = "asis", fig.fullwidth = TRUE, fig.cap = "Curvas de Kaplan–Meier simuladas para dois grupos (controle e tratamento)."}
# Reprodutibilidade
set.seed(123)

# simulação simples
n <- 200
grupo <- rbinom(n, 1, 0.5)  # 0 = controle, 1 = tratamento
HR_true <- 0.65
lambda0 <- 0.03
u <- runif(n)
hazard_i <- lambda0 * (HR_true ^ grupo)
tempo_evento <- -log(u) / hazard_i
tempo_cens   <- rexp(n, rate = 0.02)

tempo  <- pmin(tempo_evento, tempo_cens)
status <- as.integer(tempo_evento <= tempo_cens)

dados <- data.frame(
  tempo = tempo,
  status = status,
  grupo = factor(grupo, labels = c("Controle","Tratamento"))
)

# Kaplan–Meier
ajuste_km <- survival::survfit(survival::Surv(tempo, status) ~ grupo, data = dados)

# gráfico
survminer::ggsurvplot(
  ajuste_km,
  data = dados,
  conf.int = TRUE,              # intervalo de confiança
  pval = TRUE,                  # p-valor log-rank
  risk.table = TRUE,            # tabela de nº em risco
  xlab = "Tempo (unidades simuladas)",
  ylab = "Probabilidade de Sobrevida",
  title = "Curvas de Kaplan–Meier",
  legend.title = "Grupo",
  ggtheme = ggplot2::theme_minimal()
)
```

<br>

::: {.infobox .Rlogo data-latex="{images/Rlogo}"}
O pacote *survival*[@survival] fornece a função [*survfit*]<https://www.rdocumentation.org/packages/survival/versions/3.8-3/topics/survfit>) para criar curvas de sobrevida.
:::

<br>

```{r, echo=FALSE, warning=FALSE, results='asis', eval=knitr::is_html_output()}
cat(readLines("citation.html"), sep = "\n")
```

<br>
