```{=openxml}
<w:p>
  <w:r>
    <w:br w:type="page"/>
  </w:r>
</w:p>
```

# **Modelos de regressĂŁo** {#modelos-regressao}

<br>

## Modelos e regressĂŁo

<br>

### O que Ă© modelagem?

-   Modelagem Ă© o processo de usar dados para selecionar um modelo matemĂĄtico explĂ­cito que represente o processo gerador dos dados.[@Greenland1989]

<br>

### O que Ă© regressĂŁo?

-   RegressĂŁo refere-se a uma equaĂ§ĂŁo matemĂĄtica que permite que uma ou mais variĂĄvel(is) de desfecho (dependentes) seja(m) prevista(s) a partir de uma ou mais variĂĄvel(is) independente(s).[@greenhalgh1997a]

-   Para estimar os efeitos imparciais de um fator de exposiĂ§ĂŁo primĂĄria sobre uma variĂĄvel de desfecho, frequentemente constroem-se modelos estatĂ­sticos de regressĂŁo.[@bandoli2018]

- A regressĂŁo implica em uma direĂ§ĂŁo de efeito, mas nĂŁo garante causalidade.[@greenhalgh1997a]

<br>

### Por que a escolha do modelo de regressĂŁo Ă© complexa?

-   HĂĄ inĂșmeras combinaĂ§Ă”es possĂ­veis de variĂĄveis, formas funcionais (lineares, quadrĂĄticas, transformaĂ§Ă”es), interaĂ§Ă”es e formas do desfecho, o que torna o espaĂ§o de possibilidades muito amplo.[@Greenland1989]

-   Todos os modelos sĂŁo errados, mas alguns sĂŁo Ășteis.[@box1976]

<br>

### O que diferencia modelos clĂĄssicos e modernos em prediĂ§ĂŁo?

-   Modelos clĂĄssicos, como a regressĂŁo logĂ­stica e as ĂĄrvores de decisĂŁo, contrastam com os modelos modernos, como mĂĄquinas de vetor de suporte, redes neurais e *random forests*, principalmente pela maior flexibilidade e capacidade destes Ășltimos de capturar nĂŁo linearidades e interaĂ§Ă”es.[@vanderploeg2014]

<br>

::: {.infobox .Rlogo data-latex="{images/Rlogo}"}
O pacote *modelsummary*[@modelsummary] fornece as funĂ§Ă”es [*modelsummary*](https://www.rdocumentation.org/packages/modelsummary/versions/1.4.1/topics/modelsummary) e [*modelplot*](https://www.rdocumentation.org/packages/modelsummary/versions/1.4.1/topics/modelplot) para gerar tabelas e grĂĄficos de coeficientes de regressĂŁo.
:::

<br>

::: {.infobox .Rlogo data-latex="{images/Rlogo}"}
O pacote *gtsummary*[@gtsummary] fornece a funĂ§ĂŁo [*tbl_regression*](https://www.rdocumentation.org/packages/gtsummary/versions/1.6.3/topics/tbl_regression) para construĂ§ĂŁo da 'Tabela 2' com dados do modelo de regressĂŁo.
:::

<br>

::: {.infobox .Rlogo data-latex="{images/Rlogo}"}
O pacote *equatiomatic*[@equatiomatic] fornece a funĂ§ĂŁo [*extract_eq*](https://www.rdocumentation.org/packages/equatiomatic/versions/0.3.1/topics/extract_eq) para extrair a equaĂ§ĂŁo dos modelos em formato LaTeX para visualizaĂ§ĂŁo.
:::

<br>

## Preditores e desfechos

<br>

### O que sĂŁo desfechos de um modelo?

-   .[@REF]

<br>

### O que sĂŁo preditores de um modelo?

-   .[@REF]

<br>

### Como selecionar preditores para um modelo?

-   .[@REF]

<br>

## Estruturas de anĂĄlise de regressĂŁo

<br>

### O que sĂŁo anĂĄlises de regressĂŁo simples?

-   A anĂĄlise de regressĂŁo simples consiste em modelos estatĂ­sticos com uma variĂĄvel dependente (desfecho) e uma variĂĄvel independente (preditor).[@Hidalgo2013]

-   A equaĂ§ĂŁo de regressĂŁo simples Ă© expressa como \@ref(eq:regressao-simples), onde $Y$ Ă© a variĂĄvel dependente, $X$ Ă© a variĂĄvel independente, $\beta_0$ Ă© o intercepto (constante), $\beta_1$ Ă© o coeficiente de regressĂŁo da variĂĄvel independente e $\epsilon$ representa o erro aleatĂłrio do modelo.[@Hidalgo2013]

<br>

\begin{equation}
(\#eq:regressao-simples)
Y = \beta_0 + \beta_1 X + \epsilon
\end{equation}

<br>

### O que sĂŁo anĂĄlises de regressĂŁo multivariĂĄvel?

-   A anĂĄlise multivariĂĄvel (ou mĂșltiplo) consiste em modelos estatĂ­sticos com uma variĂĄvel dependente (desfecho) e duas ou mais variĂĄveis independentes.[@Hidalgo2013]

-   A equaĂ§ĂŁo de regressĂŁo multivariĂĄvel Ă© expressa como \@ref(eq:regressao-multivariavel), onde $Y$ Ă© a variĂĄvel dependente, $X_1, X_2, ..., X_n$ sĂŁo as variĂĄveis independentes, $\beta_0$ Ă© o intercepto (constante), $\beta_1, \beta_2, ..., \beta_n$ sĂŁo os coeficientes de regressĂŁo das variĂĄveis independentes e $\epsilon$ representa o erro aleatĂłrio do modelo.[@Hidalgo2013]

<br>

\begin{equation}
(\#eq:regressao-multivariavel)
Y = \beta_0 + \beta_1 X_1 + \beta_2 X_2 + ... + \beta_n X_n + \epsilon
\end{equation}

<br>

### O que sĂŁo anĂĄlises de regressĂŁo multivariada?

-   A anĂĄlise multivariada consiste em modelos estatĂ­sticos com duas ou mais variĂĄveis dependente (desfechos) e duas ou mais variĂĄveis independentes.[@Hidalgo2013]

- Na regressĂŁo multivariada @ref(eq:regressao-multivariada), $Y_1, Y_2, ..., Y_m$ sĂŁo as variĂĄveis dependentes, $X_1, X_2, ..., X_n$ sĂŁo as variĂĄveis independentes, $\beta_{0j}$ Ă© o intercepto de $Y_j$, $\beta_{ij}$ sĂŁo os coeficientes de regressĂŁo de $X_i$ para $Y_j$, e $\epsilon_j$ representa o erro aleatĂłrio associado a $Y_j$.[@Hidalgo2013]

<br>

\begin{align}
(\#eq:regressao-multivariada)
Y_1 &= \beta_{01} + \beta_{11} X_1 + \beta_{12} X_2 + \dots + \beta_{1n} X_n + \epsilon_1 \\
Y_2 &= \beta_{02} + \beta_{21} X_1 + \beta_{22} X_2 + \dots + \beta_{2n} X_n + \epsilon_2 \\
&\vdots \\
Y_m &= \beta_{0m} + \beta_{m1} X_1 + \beta_{m2} X_2 + \dots + \beta_{mn} X_n + \epsilon_m
\end{align}

<br>

### O que sĂŁo anĂĄlises de regressĂŁo segmentada?

- A regressĂŁo segmentada Ă© uma abordagem frequentemente utilizada para anĂĄlise de sĂ©ries temporais interrompidas, permitindo estimar alteraĂ§Ă”es no nĂ­vel e/ou na tendĂȘncia do desfecho apĂłs a intervenĂ§ĂŁo.[@lopezbernal2016a]

- Modelos de regressĂŁo segmentada podem ser implementados utilizando regressĂŁo linear, Poisson, logĂ­stica ou modelos multinĂ­vel, dependendo da natureza do desfecho e da estrutura dos dados.[@kontopantelis2015]

- Diferentes modelos de impacto podem ser especificados, incluindo mudanĂ§as abruptas de nĂ­vel, mudanĂ§as graduais de tendĂȘncia, efeitos temporĂĄrios ou efeitos com perĂ­odo de latĂȘncia.[@lopezbernal2016a]

- Entre os modelos mais utilizados, destacam-se os modelos com mudanĂ§a imediata de nĂ­vel, mudanĂ§a de tendĂȘncia e mudanĂ§a simultĂąnea de nĂ­vel e tendĂȘncia.[@lopezbernal2016a]

- Modelo com mudanĂ§a imediata de nĂ­vel \@ref(eq:its1), utilizado quando se espera um efeito abrupto apĂłs a intervenĂ§ĂŁo, sem alteraĂ§ĂŁo na tendĂȘncia temporal.

<br>

\begin{equation}
(\#eq:its1)
Y_t = \beta_0 + \beta_1 T + \beta_2 X_t
\end{equation}

<br>

- Modelo com mudanĂ§a de tendĂȘncia \@ref(eq:its2), utilizado quando a intervenĂ§ĂŁo altera gradualmente a inclinaĂ§ĂŁo da sĂ©rie temporal, sem mudanĂ§a imediata no nĂ­vel.

<br>

\begin{equation}
(\#eq:its2)
Y_t = \beta_0 + \beta_1 T + \beta_3 TX_t
\end{equation}

<br>

- Modelo com mudanĂ§a simultĂąnea de nĂ­vel e tendĂȘncia \@ref(eq:its3), considerado o modelo ITS mais completo e frequentemente utilizado, permitindo estimar alteraĂ§Ă”es imediatas e graduais apĂłs a intervenĂ§ĂŁo.[@lopezbernal2016a]

<br>

\begin{equation}
(\#eq:its3)
Y_t = \beta_0 + \beta_1 T + \beta_2 X_t + \beta_3 TX_t
\end{equation}

<br>

- A variĂĄvel $T$ representa o tempo transcorrido desde o inĂ­cio do estudo, sendo expressa na unidade correspondente Ă  frequĂȘncia das observaĂ§Ă”es, como meses ou anos.[@lopezbernal2016a]

- A variĂĄvel $X_t$ representa uma variĂĄvel indicadora (*dummy*) da intervenĂ§ĂŁo, codificada como 0 no perĂ­odo prĂ©-intervenĂ§ĂŁo e 1 no perĂ­odo pĂłs-intervenĂ§ĂŁo.[@lopezbernal2016a]

- A variĂĄvel $Y_t$ representa o valor do desfecho observado no tempo $t$.[@lopezbernal2016a]
O coeficiente $\beta_0$ representa o nĂ­vel inicial do desfecho no tempo $T = 0$.[@lopezbernal2016a]

- O coeficiente $\beta_1$ representa a tendĂȘncia temporal prĂ©-intervenĂ§ĂŁo, indicando a variaĂ§ĂŁo esperada do desfecho ao longo do tempo antes da implementaĂ§ĂŁo da intervenĂ§ĂŁo.[@lopezbernal2016a]

- O coeficiente $\beta_2$ representa a mudanĂ§a imediata no nĂ­vel do desfecho apĂłs a intervenĂ§ĂŁo.[@lopezbernal2016a]

- O coeficiente $\beta_3$ representa a mudanĂ§a na inclinaĂ§ĂŁo da tendĂȘncia temporal apĂłs a intervenĂ§ĂŁo.[@lopezbernal2016a]

- O termo de interaĂ§ĂŁo $TX_t$ representa a alteraĂ§ĂŁo da inclinaĂ§ĂŁo da tendĂȘncia temporal apĂłs a intervenĂ§ĂŁo.[@lopezbernal2016a]

<br>

```{r regressao-segmentada, include = TRUE, echo = FALSE, warning = FALSE, message = FALSE, appendix = TRUE, fig.align = 'center', layout='Blank', ph=officer::ph_location_fullsize(), results = "asis", fig.fullwidth = TRUE, fig.cap = "Modelos de regressĂŁo segmentada."}
library(patchwork)

# reproducibilidade
set.seed(123)

# ConfiguraĂ§Ă”es gerais
n <- 60
intervention_time <- 31
time <- 1:n

# VariĂĄvel de intervenĂ§ĂŁo
Xt <- ifelse(time >= intervention_time, 1, 0)

# Tempo apĂłs intervenĂ§ĂŁo
time_after <- ifelse(time >= intervention_time,
                     time - intervention_time + 1,
                     0)

# Modelo 1
# MudanĂ§a imediata de nĂ­vel
beta0_1 <- 100
beta1_1 <- 0.5
beta2_1 <- -15

trend1 <- beta0_1 +
  beta1_1 * time +
  beta2_1 * Xt

y1 <- trend1 + rnorm(n, 0, 2)

data1 <- data.frame(
  time = time,
  y = y1,
  trend = trend1,
  model = "MudanĂ§a imediata de nĂ­vel",
  period = ifelse(time < intervention_time,
                  "PrĂ©",
                  "PĂłs")
)

# Modelo 2
# MudanĂ§a de tendĂȘncia
beta0_2 <- 100
beta1_2 <- 0.5
beta3_2 <- -1.0

trend2 <- beta0_2 +
  beta1_2 * time +
  beta3_2 * time_after

y2 <- trend2 + rnorm(n, 0, 2)

data2 <- data.frame(
  time = time,
  y = y2,
  trend = trend2,
  model = "MudanĂ§a de tendĂȘncia",
  period = ifelse(time < intervention_time,
                  "PrĂ©",
                  "PĂłs")
)

# Modelo 3
# MudanĂ§a de nĂ­vel e tendĂȘncia
beta0_3 <- 100
beta1_3 <- 0.5
beta2_3 <- -12
beta3_3 <- -0.8

trend3 <- beta0_3 +
  beta1_3 * time +
  beta2_3 * Xt +
  beta3_3 * time_after

y3 <- trend3 + rnorm(n, 0, 2)

data3 <- data.frame(
  time = time,
  y = y3,
  trend = trend3,
  model = "MudanĂ§a de nĂ­vel e tendĂȘncia",
  period = ifelse(time < intervention_time,
                  "PrĂ©",
                  "PĂłs")
)

# FunĂ§ĂŁo para criar grĂĄficos
plot_its <- function(data){
  ggplot2::ggplot(data, ggplot2::aes(x = time, y = y)) +
    # SĂ©rie observada
    ggplot2::geom_line(
      color = "grey40",
      alpha = 0.5
    ) +
    ggplot2::geom_point(
      size = 1.5,
      alpha = 0.7,
      color = "grey40"
    ) +
    # Linha da intervenĂ§ĂŁo
    ggplot2::geom_vline(
      xintercept = intervention_time,
      linetype = "dashed",
      color = "grey40"
    ) +
    # TendĂȘncia prĂ©-intervenĂ§ĂŁo
    ggplot2::geom_line(
      data = subset(data, period == "PrĂ©"),
      ggplot2::aes(y = trend),
      linewidth = 1.3,
      color = "grey20"
    ) +
    # TendĂȘncia pĂłs-intervenĂ§ĂŁo
    ggplot2::geom_line(
      data = subset(data, period == "PĂłs"),
      ggplot2::aes(y = trend),
      linewidth = 1.3,
      color = "grey20"
    ) +
    ggplot2::labs(
      x = "Tempo",
      y = "Desfecho",
      title = unique(data$model)
    ) +
    ggplot2::theme_classic(base_size = 13) +
    ggplot2::theme(
      panel.grid = ggplot2::element_blank(),
      axis.line = ggplot2::element_line(
        color = "grey30",
        linewidth = 0.7
      ),
      axis.ticks = ggplot2::element_line(
        color = "grey30"
      ),
      axis.text = ggplot2::element_text(
        color = "grey20"
      ),
      axis.title = ggplot2::element_text(
        color = "grey20"
      ),
      plot.title = ggplot2::element_text(
        color = "grey20",
        face = "bold"
      )
    )
}

# Criar painĂ©is
p1 <- plot_its(data1)
p2 <- plot_its(data2)
p3 <- plot_its(data3)

# Combinar verticalmente
final_plot <- p1 / p2 / p3

final_plot
```

<br>

## Tipos e famĂ­lias de regressĂŁo

<br>

### O que sĂŁo modelos de regressĂŁo linear?

-   Modelos lineares \@ref(eq:regressao-linear) descrevem uma relaĂ§ĂŁo linear nos parĂąmetros entre um desfecho contĂ­nuo $Y$ e um ou mais preditores $X$.[@REF]

<br>

\begin{equation}
(\#eq:regressao-linear)
Y = \beta_0 + \sum_{i=1}^{n} \beta_i X_i + \epsilon
\end{equation}

<br>

-   Assumem erros independentes, de mĂ©dia zero e variĂąncia constante (homoscedasticidade).[@REF]

-   A normalidade dos resĂ­duos Ă© uma hipĂłtese comum para inferĂȘncia estatĂ­stica, mas nĂŁo obrigatĂłria para estimaĂ§ĂŁo dos coeficientes.[@REF]

<br>

```{r regressao-linear, include = TRUE, echo = FALSE, warning = FALSE, message = FALSE, appendix = TRUE, fig.align = 'center', layout='Blank', ph=officer::ph_location_fullsize(), results = "asis", fig.fullwidth = TRUE, fig.cap = "RegressĂŁo linear."}
# simulate X
set.seed(123)
X <- rnorm(100, mean = 50, sd = 10)

# simulate Y based on X
Y <- 5 + 2 * X + rnorm(100, mean = 0, sd = 30)

# create a dataframe
data <- data.frame(X, Y)

# create the regression model
model <- lm(Y ~ X, data = data)

ggplot2::ggplot(data, ggplot2::aes(x = X, y = Y)) +
  ggplot2::geom_point() +
  ggplot2::geom_smooth(method = "lm",
                       color = "blue",
                       fill = "grey70",
                       se = TRUE) +
  ggplot2::labs(
                x = "VariĂĄvel Independente (X)", 
                y = "VariĂĄvel Dependente (Y)") +
  ggplot2::theme_minimal()
```

<br>

### O que sĂŁo modelos de regressĂŁo polinomial?

-   SĂŁo extensĂ”es da regressĂŁo linear em que se incluem termos elevados a potĂȘncias das variĂĄveis independentes (ex.: $X^2$, $X^3$), permitindo capturar relaĂ§Ă”es curvas.[@REF]

-   Modelos de regressĂŁo polinomial continuam sendo lineares nos parĂąmetros, por isso ainda se enquadram como um caso particular da regressĂŁo linear.[@REF]

<br>

```{r regressao-polinomial, include = TRUE, echo = FALSE, warning = FALSE, message = FALSE, appendix = TRUE, fig.align = 'center', layout='Blank', ph=officer::ph_location_fullsize(), results = "asis", fig.fullwidth = TRUE, fig.cap = "RegressĂŁo polinomial."}
# simulate X
set.seed(123)
X <- seq(-10, 10, length.out = 100)

# simulate Y based on a polynomial function of X
Y <- 5 + 2 * X^3 - 0.1 * X^2 + rnorm(100, mean = 0, sd = 30)

# create a dataframe
data <- data.frame(X, Y)

# create the regression model
model <- lm(Y ~ poly(X, 3), data = data)

ggplot2::ggplot(data, ggplot2::aes(x = X, y = Y)) +
  ggplot2::geom_point() +
  ggplot2::geom_smooth(method = "lm",
                       formula = y ~ poly(x, 3),
                       color = "blue",
                       fill = "grey70",
                       se = TRUE) +
  ggplot2::labs(
                x = "VariĂĄvel Independente (X)",
                y = "VariĂĄvel Dependente (Y)") +
  ggplot2::theme_minimal()
```

<br>

### O que sĂŁo modelos de regressĂŁo nĂŁo-linear?

-   SĂŁo modelos em que a relaĂ§ĂŁo entre os parĂąmetros e a variĂĄvel resposta nĂŁo Ă© linear.

-   Podem assumir formas funcionais mais complexas (ex.: exponencial, logarĂ­tmica, logĂ­stica).[@REF]

-   Importante diferenciar "nĂŁo-linear na variĂĄvel" (ex.: polinomial) de "nĂŁo-linear no parĂąmetro" (ex.: modelos logĂ­sticos de crescimento).[@REF]

<br>

```{r regressao-nao-linear, include = TRUE, echo = FALSE, warning = FALSE, message = FALSE, appendix = TRUE, fig.align = 'center', layout='Blank', ph=officer::ph_location_fullsize(), results = "asis", fig.fullwidth = TRUE, fig.cap = "RegressĂŁo nĂŁo-linear."}
# simulate X
set.seed(123)
X <- seq(-10, 10, length.out = 100)

# simulate Y based on a non-linear function of X
Y <- 5 + 2 * X^2 + rnorm(100, mean = 0, sd = 30)

# create a dataframe
data <- data.frame(X, Y)

# create the regression model
model <- lm(Y ~ poly(X, 2), data = data)

# plot the regression line
ggplot2::ggplot(data, ggplot2::aes(x = X, y = Y)) +
  ggplot2::geom_point() +
  ggplot2::geom_smooth(method = "lm",
                       formula = y ~ poly(x, 2),
                       color = "blue",
                       fill = "grey70",
                       se = TRUE) +
  ggplot2::labs(
                x = "VariĂĄvel Independente (X)", 
                y = "VariĂĄvel Dependente (Y)") +
  ggplot2::theme_minimal()
```

<br>

### O que sĂŁo modelos de regressĂŁo logĂ­stica?

-   Modelos logĂ­sticos sĂŁo casos de regressĂŁo linear generalizada em que a resposta $Y$ Ă© binĂĄria.[@fernandes2020]

-   A equaĂ§ĂŁo \@ref(eq:regressao-logistica) modela a razĂŁo de chances (*odds*) em funĂ§ĂŁo dos preditores.[@fernandes2020]

<br>

\begin{equation}
(\#eq:regressao-logistica)
\log\left(\frac{p}{1-p}\right) = \beta_0 + \beta_1 X + ... + \beta_n X_n
\end{equation}

<br>

-   A ligaĂ§ĂŁo (*link*) usada Ă© o logit \@ref(eq:link-logit).[@fernandes2020]

<br>

\begin{equation}
(\#eq:link-logit)
g(p) = \log\left(\frac{p}{1-p}\right)
\end{equation}

<br>

- A interpretaĂ§ĂŁo dos coeficientes $\beta_i$ pode ser feita em termos de razĂ”es de chances (*odds ratios*, $OR$), por exponenciaĂ§ĂŁo dos coeficientes: $OR_i = e^{\beta_i}$, o que representa o fator multiplicativo na $OR$ do desfecho para cada aumento de uma unidade em $X_i$ (mantendo os demais preditores constantes).[@fernandes2020]

- A intepretaĂ§ĂŁo pode ser feita por estimativa da variaĂ§ĂŁo percentual na chance ($OR$) de ocorrĂȘncia de $Y$, calculando $(e^b - 1) \times 100$, de modo que um aumento de 1 unidade em $X$ estĂĄ associado a um aumento de $(e^b - 1) \times 100\%$ na chance de $Y$ ocorrer (mantidos os demais preditores constantes).

<br>

```{r regr-regressao-logistica, include = TRUE, echo = FALSE, warning = FALSE, message = FALSE, appendix = TRUE, fig.align = 'center', layout='Blank', ph=officer::ph_location_fullsize(), results = "asis", fig.fullwidth = TRUE, fig.cap = "RegressĂŁo logĂ­stica."}
# simulate X
set.seed(123)
X <- rnorm(100, mean = 50, sd = 10)

# simulate a binary outcome Y based on X
prob <- 1 / (1 + exp(-( -5 + 0.1 * X)))  # logistic function
Y <- rbinom(100, size = 1, prob = prob) # sample Y ~ Bernoulli(prob)

# create a dataframe
data <- data.frame(X, Y)

# create the logistic regression model
model <- glm(Y ~ X, data = data, family = binomial)

# plot the regression line
ggplot2::ggplot(data, ggplot2::aes(x = X, y = Y)) +
  ggplot2::geom_point() +
  ggplot2::geom_smooth(method = "glm", method.args = list(family = "binomial"), color = "blue") +
  ggplot2::labs(
       x = "VariĂĄvel Independente (X)",
       y = "Probabilidade de Sucesso (Y)") +
  ggplot2::theme_minimal()
```

<br>

### O que sĂŁo modelos de regressĂŁo multinomial?

-   Modelos de regressĂŁo multinomial sĂŁo usados quando a variĂĄvel resposta Ă© categĂłrica com mais de dois nĂ­veis nĂŁo ordenados.[@REF]

-   Estendem a regressĂŁo logĂ­stica binĂĄria, modelando as razĂ”es de chances (*odds ratios*) de cada categoria em relaĂ§ĂŁo a uma categoria de referĂȘncia.[@REF]

<br>

```{r regressao-multinomial, include = TRUE, echo = FALSE, warning = FALSE, message = FALSE, appendix = TRUE, fig.align = 'center', layout='Blank', ph=officer::ph_location_fullsize(), results = "asis", fig.fullwidth = TRUE, fig.cap = "RegressĂŁo multinomial"}
library(dplyr)
library(tidyr)

# Reprodutibilidade
set.seed(123)

# 1) Simular X e Y (categorias A/B/C) via softmax
n <- 200
X <- rnorm(n, mean = 50, sd = 10)

# Defina preditores lineares por categoria (um "modelo verdadeiro" para simulaĂ§ĂŁo)
# A serĂĄ a categoria de referĂȘncia implĂ­cita no cĂĄlculo de probabilidades
eta_A <- 0
eta_B <- -2 + 0.05*X   # prob de B cresce com X
eta_C <-  2 - 0.08*X   # prob de C decresce com X

# Softmax para probabilidades
expA <- exp(eta_A)
expB <- exp(eta_B)
expC <- exp(eta_C)
den  <- expA + expB + expC
pA <- expA / den
pB <- expB / den
pC <- expC / den

# Amostrar categoria observada
Y_cat <- sapply(seq_len(n), function(i) {
  sample(c("A","B","C"), size = 1, prob = c(pA[i], pB[i], pC[i]))
})
Y_cat <- factor(Y_cat, levels = c("A","B","C"))

# Data frame
data <- data.frame(X = X, Y = Y_cat)

# 2) Ajustar regressĂŁo multinomial
# Por padrĂŁo, nnet::multinom usa a 1ÂȘ categoria (A) como referĂȘncia
model <- nnet::multinom(Y ~ X, data = data, trace = FALSE)

# 3) Prever probabilidades ao longo de X para plotar as curvas
grid <- data.frame(X = seq(min(data$X), max(data$X), length.out = 200))
pred_probs <- predict(model, newdata = grid, type = "probs") %>% as.data.frame()
colnames(pred_probs) <- levels(data$Y)  # garantir nomes A, B, C
pred_long <- dplyr::bind_cols(grid, pred_probs) %>%
  tidyr::pivot_longer(cols = c("A","B","C"),
               names_to = "categoria", values_to = "prob")

# 4) GrĂĄficos

# (A) DispersĂŁo: X versus Categoria observada (jitter no eixo Y)
p_obs <- ggplot2::ggplot(data, ggplot2::aes(x = X, y = Y, color = Y)) +
  ggplot2::geom_jitter(height = 0.08, width = 0, alpha = 0.7, size = 2) +
  ggplot2::labs(title = "ObservaĂ§Ă”es",
       x = "VariĂĄvel Independente (X)",
       y = "Categoria observada") +
  ggplot2::theme_minimal() +
  ggplot2::theme(legend.position = "none")

# (B) Curvas de probabilidade prevista por X
p_prob <- ggplot2::ggplot(pred_long, ggplot2::aes(x = X, y = prob, color = categoria)) +
  ggplot2::geom_line(linewidth = 1.2) +
  ggplot2::labs(title = "RegressĂŁo Multinomial: Probabilidades preditas",
       x = "VariĂĄvel Independente (X)",
       y = "Probabilidade") +
  ggplot2::theme_minimal() +
  ggplot2::scale_y_continuous(labels = scales::percent_format(accuracy = 1))

print(p_prob)
```

<br>

### O que sĂŁo modelos de regressĂŁo ordinal?

-   Modelos de regressĂŁo ordinal sĂŁo usados quando a variĂĄvel resposta Ă© categĂłrica com mais de dois nĂ­veis ordenados.[@REF]

-   Modelam a probabilidade acumulada de estar em ou abaixo de cada categoria, usando uma funĂ§ĂŁo de ligaĂ§ĂŁo logit, probit ou log-log.[@REF]

-   Assumem a proporcionalidade dos coeficientes entre as categorias (*proportional odds*).[@REF]

<br>

### O que sĂŁo modelos de regressĂŁo de Poisson?

-   Modelos de regressĂŁo de Poisson sĂŁo usados quando a variĂĄvel resposta Ă© uma contagem de eventos nĂŁo negativos.[@REF]

-   Assumem que $Y \sim Poisson(\mu)$, com $\mu = E[Y|X]$ relacionado aos preditores via funĂ§ĂŁo de ligaĂ§ĂŁo log.[@REF]

-   A sobre-dispersĂŁo (variĂąncia maior que a mĂ©dia) pode exigir modelos alternativos como a regressĂŁo binomial negativa.[@REF]

<br>

```{r regressao-poisson, include = TRUE, echo = FALSE, warning = FALSE, message = FALSE, appendix = TRUE, fig.align = 'center', layout='Blank', ph=officer::ph_location_fullsize(), results = "asis", fig.fullwidth = TRUE, fig.cap = "RegressĂŁo de Poisson."}
# Reprodutibilidade
set.seed(123)

# SimulaĂ§ĂŁo de dados
X <- rnorm(100, mean = 50, sd = 10)
beta0 <- -2.5
beta1 <- 0.05
mu <- exp(beta0 + beta1 * X)
Y <- rpois(100, lambda = mu)

data <- data.frame(X = X, Y = Y)
mod_pois <- glm(Y ~ X, data = data, family = poisson(link = "log"))

# DiagnĂłstico rĂĄpido de sobredispersĂŁo
phi <- sum(residuals(mod_pois, type = "pearson")^2) / mod_pois$df.residual

# PrediĂ§Ă”es no grid
x_grid <- seq(min(data$X), max(data$X), length.out = 200)
pred <- predict(mod_pois,
                newdata = data.frame(X = x_grid),
                type = "link", se.fit = TRUE)

link_fit <- pred$fit
link_se  <- pred$se.fit
link_lwr <- link_fit - 1.96 * link_se
link_upr <- link_fit + 1.96 * link_se

mu_hat <- exp(link_fit)
mu_lwr <- exp(link_lwr)
mu_upr <- exp(link_upr)

plot_df <- data.frame(
  X = x_grid,
  mu_hat = mu_hat,
  mu_lwr = mu_lwr,
  mu_upr = mu_upr
)

# Plot
ggplot2::ggplot(data, ggplot2::aes(x = X, y = Y)) +
  ggplot2::geom_jitter(width = 0, height = 0.1, alpha = 0.6) +
  ggplot2::geom_ribbon(
    data = plot_df,
    ggplot2::aes(x = X, ymin = mu_lwr, ymax = mu_upr),
    inherit.aes = FALSE,
    alpha = 0.2
  ) +
  ggplot2::geom_line(
    data = plot_df,
    ggplot2::aes(x = X, y = mu_hat),
    linewidth = 1
  ) +
  ggplot2::labs(
    x = "VariĂĄvel Independente (X)",
    y = "Contagem esperada (E[Y|X])"
  ) +
  ggplot2::theme_minimal()
```

<br>

### O que sĂŁo modelos de regressĂŁo binomial negativa?

-   Modelos de regressĂŁo binomial negativa sĂŁo usados para contagens superdispersas, onde a variĂąncia excede a mĂ©dia.[@REF]

-   Introduzem um parĂąmetro de dispersĂŁo adicional para modelar a variabilidade extra.[@REF]

-   A funĂ§ĂŁo de ligaĂ§ĂŁo log Ă© comumente usada, semelhante Ă  regressĂŁo de Poisson.[@REF]

<br>

### O que sĂŁo modelos de regressĂŁo Gama?

-   Modelos de regressĂŁo Gama sĂŁo usados para variĂĄveis resposta contĂ­nuas e positivas, frequentemente com distribuiĂ§ĂŁo assimĂ©trica.[@REF]

-   A funĂ§ĂŁo de ligaĂ§ĂŁo log Ă© comumente usada para garantir prediĂ§Ă”es positivas.[@REF]

<br>

### O que sĂŁo modelos de regressĂŁo com efeitos mistos?

-   Modelos de efeitos mistos incorporam efeitos fixos (coeficientes comuns a todos os indivĂ­duos) e efeitos aleatĂłrios (variaĂ§Ă”es especĂ­ficas de grupos ou indivĂ­duos).[@REF]

-   Usados para dados hierĂĄrquicos ou longitudinais, onde observaĂ§Ă”es estĂŁo agrupadas.[@REF]

-   Permitem modelar correlaĂ§Ă”es intra-grupo e variabilidade entre grupos.[@REF]

<br>

### O que sĂŁo modelos de regressĂŁo com efeitos mistos generalizados?

-   Modelos de efeitos mistos generalizados (GLMM) estendem os modelos de efeitos mistos para variĂĄveis resposta que seguem distribuiĂ§Ă”es da famĂ­lia exponencial (ex.: binomial, Poisson).[@REF]

-   Combinam a flexibilidade dos modelos lineares generalizados com a capacidade de modelar correlaĂ§Ă”es e variabilidade entre grupos.[@REF]

-   Usados para dados hierĂĄrquicos ou longitudinais com desfechos nĂŁo normais.[@REF]

<br>

### O que sĂŁo modelos de regressĂŁo por mĂ­nimos quadrados ordinĂĄrios?

-  A regressĂŁo por mĂ­nimos quadrados ordinĂĄrios (OLS) \@ref(eq:ols) estima os coeficientes $\hat{\boldsymbol{\beta}}^{OLS}$ minimizando a soma dos quadrados dos resĂ­duos, ou seja, a diferenĂ§a entre os valores observados $y_i$ e os valores preditos pelo modelo linear $X\hat{\boldsymbol{\beta}}$.[@REF]

<br>

\begin{equation}
(\#eq:ols)
\hat{\boldsymbol{\beta}}^{OLS}
=
\arg\min_{\boldsymbol{\beta}}
\left\{
\sum_{i=1}^{n}
\left(
y_i-\beta_0-\sum_{j=1}^{p}x_{ij}\beta_j
\right)^2
\right\}
\end{equation}

<br>

### O que sĂŁo modelos de regressĂŁo Ridge?

-   RegressĂŁo Ridge \@ref(eq:ridge) Ă© um modelo linear regularizado que adiciona uma penalizaĂ§ĂŁo L2 Ă  soma dos quadrados dos coeficientes.[@REF]

<br>

\begin{equation}
(\#eq:ridge)
\hat{\boldsymbol{\beta}}^{ridge}
=
\arg\min_{\boldsymbol{\beta}}
\left\{
\sum_{i=1}^{n}
\left(
y_i-\beta_0-\sum_{j=1}^{p}x_{ij}\beta_j
\right)^2
+
\lambda
\sum_{j=1}^{p}\beta_j^2
\right\}
\end{equation}

<br>

-   Ajuda a reduzir multicolinearidade e overfitting, encolhendo os coeficientes em direĂ§ĂŁo a zero, mas nunca os tornando exatamente nulos.[@REF]

-   O hiperparĂąmetro de regularizaĂ§ĂŁo Ă© $\lambda$, controlando a intensidade da penalizaĂ§ĂŁo. Valores maiores de $\lambda$ resultam em maior encolhimento dos coeficientes.[@REF]

<br>

```{r regressao-ridge, include = TRUE, echo = FALSE, warning = FALSE, message = FALSE, appendix = TRUE, fig.align = 'center', layout='Blank', ph=officer::ph_location_fullsize(), results = "asis", fig.fullwidth = TRUE, fig.cap = "RegressĂŁo Ridge."}
# simulate X
set.seed(123)
X <- seq(-10, 10, length.out = 100)
Y <- 5 + 2 * X + rnorm(100, mean = 0, sd = 5)
data <- data.frame(X, Y)

# criar matriz de preditores com intercepto
X_matrix <- model.matrix(~ X, data = data)

# ajustar modelo de regressĂŁo ridge
model <- glmnet::glmnet(X_matrix, data$Y, alpha = 0)

# prediĂ§Ă”es (usando lambda padrĂŁo)
predicted_Y <- predict(model, newx = X_matrix, s = 0.01)

# adicionar ao dataframe
data$Y_pred <- as.numeric(predicted_Y)

# plotar com ggplot
ggplot2::ggplot(data, ggplot2::aes(x = X, y = Y)) +
  ggplot2::geom_point(color = "gray40") +
  ggplot2::geom_line(ggplot2::aes(y = Y_pred), color = "blue", size = 1) +
  ggplot2::labs(
       x = "VariĂĄvel Independente (X)",
       y = "VariĂĄvel Dependente (Y)") +
  ggplot2::theme_minimal()
```

<br>

### O que sĂŁo modelos de regressĂŁo LASSO?

-   RegressĂŁo *Least Absolute Shrinkage and Selection Operator* (LASSO) \@ref(eq:lasso) utiliza penalizaĂ§ĂŁo L1, que pode zerar coeficientes.[@REF]

<br>

\begin{equation}
(\#eq:lasso)
\hat{\boldsymbol{\beta}}^{lasso}
=
\arg\min_{\boldsymbol{\beta}}
\left\{
\sum_{i=1}^{n}
\left(
y_i-\beta_0-\sum_{j=1}^{p}x_{ij}\beta_j
\right)^2
+
\lambda
\sum_{j=1}^{p}
\left|\beta_j\right|
\right\}
\end{equation}

<br>

-   AlĂ©m de reduzir *overfitting*, tambĂ©m realiza seleĂ§ĂŁo automĂĄtica de variĂĄveis.[@REF]

-   Enquanto a regressĂŁo Ridge mantĂ©m todos os preditores, a LASSO pode excluir variĂĄveis irrelevantes.[@REF]

<br>

### O que sĂŁo modelos de regressĂŁo *elastic net*?

-  RegressĂŁo *elastic net* \@ref(eq:elastic-net) combina penalizaĂ§Ă”es L1 (LASSO) e L2 (Ridge), controladas por um parĂąmetro $\alpha$.[@REF]

<br>

\begin{equation}
(\#eq:elastic-net)
\hat{\boldsymbol{\beta}}^{enet}
=
\arg\min_{\boldsymbol{\beta}}
\left\{
\sum_{i=1}^{n}
\left(
y_i-\beta_0-\sum_{j=1}^{p}x_{ij}\beta_j
\right)^2
+
\lambda
\sum_{j=1}^{p}
\left[
(1-\alpha)\beta_j^2
+
\alpha\left|\beta_j\right|
\right]
\right\}
\end{equation}

<br>

## Efeitos de modelos de regressĂŁo

<br>

### O que Ă© efeito fixo?

- Efeito fixo Ă© a relaĂ§ĂŁo mĂ©dia entre variĂĄveis assumida como igual para todos os grupos ou indivĂ­duos, representando o comportamento populacional esperado.[@REF]

- Ele descreve tendĂȘncias sistemĂĄticas e reproduzĂ­veis que nĂŁo dependem de pertencer a um grupo especĂ­fico.[@REF]

- Em modelos estatĂ­sticos, corresponde aos parĂąmetros estimados globalmente a partir de todos os dados.[@REF]

<br>

### O que Ă© efeito aleatĂłrio?

- Efeito aleatĂłrio representa desvios especĂ­ficos de grupos ou unidades em relaĂ§ĂŁo ao efeito fixo.[@REF]

- Ele modela a variabilidade entre grupos, assumindo que esses desvios sĂŁo amostras de uma distribuiĂ§ĂŁo comum.[@REF]

- NĂŁo busca estimar cada grupo isoladamente, mas sim quantificar a variabilidade entre eles.[@REF]

<br>

### O que Ă© efeito misto?

- Um modelo de efeitos mistos combina efeitos fixos e aleatĂłrios em uma Ășnica estrutura estatĂ­stica.[@REF]

- Ele permite estimar tendĂȘncias globais ao mesmo tempo em que ajusta variaĂ§Ă”es especĂ­ficas por grupo.[@REF]

- Essa combinaĂ§ĂŁo possibilita inferĂȘncia correta mesmo na presenĂ§a de heterogeneidade, evitando armadilhas como o Paradoxo de Simpson.[@REF]

<br>

```{r modelo-efeitos, echo = FALSE, warning = FALSE, message = FALSE, appendix = TRUE, fig.align = 'center', layout='Blank', ph=officer::ph_location_fullsize(), results = "asis", fig.fullwidth = TRUE, fig.cap = "Efeitos fixos, aleatĂłrios e mistos em dados simulados com paradoxo de Simpson. As linhas vermelhas representam os efeitos dentro dos grupos, enquanto as linhas cinza e preta representam os efeitos globais. O modelo misto (linhas coloridas) captura os efeitos dentro dos grupos."}
# reprodutibilidade
set.seed(123)

# 1. Simulate grouped data
n_groups <- 6
n_per_group <- 50

group_intercepts <- seq(0, 10, length.out = n_groups)
group_slopes <- rep(0.8, n_groups)   # positive within-group effect

data_list <- lapply(1:n_groups, function(g) {
  x <- rnorm(n_per_group, mean = g * 1.5, sd = 0.7)
  y <- group_intercepts[g] + group_slopes[g] * x + rnorm(n_per_group, sd = 1)
  data.frame(
    group = factor(g),
    x = x,
    y = y
  )
})

data <- do.call(rbind, data_list)

# 2. Fit models

# Naive pooled linear model
naive_lm <- lm(y ~ x, data = data)

# Fixed effect (population-level)
fixed_lm <- lm(y ~ x, data = data)

# Mixed effects model
mixed_lmm <- lme4::lmer(y ~ x + (x | group), data = data)

# 3. Prediction grids

# Global x grid (for naive & fixed)
x_grid <- seq(min(data$x), max(data$x), length.out = 200)

pred_naive <- data.frame(
  x = x_grid,
  y = predict(naive_lm, newdata = data.frame(x = x_grid))
)

pred_fixed <- data.frame(
  x = x_grid,
  y = predict(fixed_lm, newdata = data.frame(x = x_grid))
)

# Group-specific x grids (no extrapolation)
pred_mixed <- data %>%
  dplyr::group_by(group) %>%
  dplyr::summarise(
    x_min = min(x),
    x_max = max(x),
    .groups = "drop"
  ) %>%
  dplyr::rowwise() %>%
  dplyr::do({
    g <- .$group
    x_seq <- seq(.$x_min, .$x_max, length.out = 100)
    data.frame(
      group = g,
      x = x_seq,
      y = predict(
        mixed_lmm,
        newdata = data.frame(x = x_seq, group = g)
      )
    )
  })

# 4. Plot

ggplot2::ggplot(data, ggplot2::aes(x, y)) +
  # Raw data (colored by group)
  ggplot2::geom_point(ggplot2::aes(color = group), alpha = 0.55) +
  # Group linear models (within-group trends)
  ggplot2::geom_smooth(
    ggplot2::aes(group = group, linetype = "Group linear model"),
    method = "lm",
    se = FALSE,
    color = "red",
    linewidth = 0.9,
    fullrange = FALSE
  ) +
  # Naive pooled model
  ggplot2::geom_line(
    data = pred_naive,
    ggplot2::aes(x, y, linetype = "Naive linear model (all data)"),
    color = "gray40",
    linewidth = 1.2
  ) +
  # Fixed effect
  ggplot2::geom_line(
    data = pred_fixed,
    ggplot2::aes(x, y, linetype = "Fixed effect"),
    color = "black",
    linewidth = 1.2
  ) +
  # Random effects (mixed model predictions)
  ggplot2::geom_line(
    data = pred_mixed,
    ggplot2::aes(x, y, group = group, color = group, linetype = "Random effect"),
    linewidth = 1
  ) +
  # Legend control
  ggplot2::scale_linetype_manual(
    name = "Model component",
    values = c(
      "Fixed effect" = "solid",
      "Group linear model" = "dashed",
      "Naive linear model (all data)" = "solid",
      "Random effect" = "solid"
    )
  ) +
  ggplot2::labs(
    title = "Simpsonâs Paradox and Mixed Effects Models",
    subtitle = "Within-group trends, pooled inference, and partial pooling",
    x = "X",
    y = "Y",
    color = "Group"
  ) +
  ggplot2::theme_minimal(base_size = 13) +
  ggplot2::theme(
    legend.position = "right",
    legend.title = ggplot2::element_text(face = "bold")
  )
```

<br>

### O que Ă© efeito principal?

-   .[@Bours2023]

<br>

### O que Ă© efeito de interaĂ§ĂŁo?

-   A interaĂ§ĂŁo (representada pelo sĂ­mbolo \*) Ă© o termo estatĂ­stico empregado para representar a heterogeneidade de um determinado efeito.[@Altman1996]

-   .[@Bours2023]

```{r efeito-interacao-direta, echo = FALSE, warning = FALSE, message = FALSE, appendix = TRUE, fig.align = 'center', layout='Blank', ph=officer::ph_location_fullsize(), results = "asis", fig.fullwidth = TRUE, fig.cap = "AnĂĄlise de efeito de interaĂ§ĂŁo (direta) entre grupos e tempo. Retas paralelas sugerem ausĂȘncia de efeito de interaĂ§ĂŁo."}
# Simulate data
set.seed(123)  # For reproducibility
n <- 5  # Number of observations

# Create a dataframe with two time points and different offsets
data <- data.frame(
  group = rep(c("A", "B", "B'"), each = n * 2),
  time = rep(c(1, 2), each = n),
  response = c(
    5 + rnorm(n, mean = 0, sd = 1),
    # Group A at time 1
    15 + rnorm(n, mean = 0, sd = 1),
    # Group A at time 2
    10 + rnorm(n, mean = 0, sd = 1),
    # Group B' at time 1
    20 + rnorm(n, mean = 0, sd = 1),
    # Group B' at time 2
    rnorm(n, mean = 0, sd = 1),
    # Group B at time 1
    rnorm(n, mean = 0, sd = 1)   # Group B at time 2
  )
)

# add offset to group B at 2
data$response[data$group == "B'" &
                data$time == 1] <- data$response[data$group == "B" &
                                                   data$time == 1]
data$response[data$group == "B'" &
                data$time == 2] <- data$response[data$group == "B" &
                                                   data$time == 2] + 5

# Calculate means for plotting
means <- aggregate(response ~ group + time, data, mean)

# Create the plot
ggplot2::ggplot(means,
                ggplot2::aes(
                  x = time,
                  y = response,
                  color = group,
                  group = group
                )) +
  ggplot2::geom_line(size = 1) +               # Draw lines for means
  ggplot2::geom_point(size = 3) +              # Add points for means
  ggplot2::labs(title = "", x = "Tempo", y = "Resposta") +
  ggplot2::theme_minimal() +
  ggplot2::scale_color_manual(values = c("black", "gray", "black")) +  # Custom colors
  ggplot2::theme(legend.title = ggplot2::element_blank()) +
  # minumum theme
  ggplot2::theme(
    panel.grid.major = ggplot2::element_blank(),
    panel.grid.minor = ggplot2::element_blank(),
    panel.background = ggplot2::element_blank(),
    axis.line = ggplot2::element_line(colour = "black")
  ) +
  # move legent to the top left corner
  ggplot2::theme(legend.position = c(0, 1),
                 legend.justification = c(0, 1)) +
  # annotate plot with "Efeito esperado sem interaĂ§ĂŁo"
  ggplot2::annotate(
    "text",
    x = 2,
    y = mean(data$response[data$group == "B" &
                             data$time == 2]),
    label = "Sem efeito de \n interaĂ§ĂŁo",
    size = 3,
    color = "gray",
    hjust = -0.1,
    vjust = 0.5
  ) +
  # annotate plot with "Efeito esperado com interaĂ§ĂŁo"
  ggplot2::annotate(
    "text",
    x = 2,
    y = mean(data$response[data$group == "B'" &
                             data$time == 2]),
    label = "Com efeito de \n interaĂ§ĂŁo",
    size = 3,
    color = "black",
    hjust = -0.1,
    vjust = 0.5
  ) +
  # draw dashed arrow of effect from B' to B at time 2
  ggplot2::geom_segment(
    ggplot2::aes(
      x = 2,
      xend = 2,
      y = mean(data$response[data$group == "B'" &
                               data$time == 2]),
      yend = mean(data$response[data$group == "B" &
                                  data$time == 2])
    ),
    arrow = ggplot2::arrow(
      type = "open",
      length = grid::unit(0.1, "inches"),
      ends = "both",
      angle = 20
    ),
    color = "black",
    linetype = "dashed"
  ) +
  # annotate plot with "Efeito de interaĂ§ĂŁo"
  ggplot2::annotate(
    "text",
    x = 2,
    y = mean(data$response[data$group != "A" &
                             data$time == 2]),
    label = "Tamanho de efeito \n estimado",
    size = 3,
    color = "black",
    hjust = -0.1,
    vjust = 0.5
  ) +
  # augment x axis margins to make room for annotations
  ggplot2::scale_x_continuous(
    breaks = c(1, 2),
    labels = c("Antes", "Depois"),
    expand = c(0.3, 0.3)
  )
```

<br>

```{r efeito-interacao-inversa, echo = FALSE, warning = FALSE, message = FALSE, appendix = TRUE, fig.align = 'center', layout='Blank', ph=officer::ph_location_fullsize(), results = "asis", fig.fullwidth = TRUE, fig.cap = "AnĂĄlise de efeito de interaĂ§ĂŁo (inversa) entre grupos e tempo. Retas paralelas sugerem ausĂȘncia de efeito de interaĂ§ĂŁo."}
# Simulate data
set.seed(123)  # For reproducibility
n <- 5  # Number of observations

# Create a dataframe with two time points and different offsets
data <- data.frame(
  group = rep(c("A", "B", "B'"), each = n * 2),
  time = rep(c(1, 2), each = n),
  response = c(
    5 + rnorm(n, mean = 0, sd = 1),
    # Group A at time 1
    15 + rnorm(n, mean = 0, sd = 1),
    # Group A at time 2
    10 + rnorm(n, mean = 0, sd = 1),
    # Group B' at time 1
    20 + rnorm(n, mean = 0, sd = 1),
    # Group B' at time 2
    rnorm(n, mean = 0, sd = 1),
    # Group B at time 1
    rnorm(n, mean = 0, sd = 1)   # Group B at time 2
  )
)

# add offset to group B at 2
data$response[data$group == "B'" &
                data$time == 1] <- data$response[data$group == "B" &
                                                   data$time == 1]
data$response[data$group == "B'" &
                data$time == 2] <- data$response[data$group == "B" &
                                                   data$time == 2] - 5

# Calculate means for plotting
means <- aggregate(response ~ group + time, data, mean)

# Create the plot
ggplot2::ggplot(means,
                ggplot2::aes(
                  x = time,
                  y = response,
                  color = group,
                  group = group
                )) +
  ggplot2::geom_line(size = 1) +               # Draw lines for means
  ggplot2::geom_point(size = 3) +              # Add points for means
  ggplot2::labs(title = "", x = "Tempo", y = "Resposta") +
  ggplot2::theme_minimal() +
  ggplot2::scale_color_manual(values = c("black", "gray", "black")) +  # Custom colors
  ggplot2::theme(legend.title = ggplot2::element_blank()) +
  # minumum theme
  ggplot2::theme(
    panel.grid.major = ggplot2::element_blank(),
    panel.grid.minor = ggplot2::element_blank(),
    panel.background = ggplot2::element_blank(),
    axis.line = ggplot2::element_line(colour = "black")
  ) +
  # move legent to the top left corner
  ggplot2::theme(legend.position = c(0, 1),
                 legend.justification = c(0, 1)) +
  # annotate plot with "Efeito esperado sem interaĂ§ĂŁo"
  ggplot2::annotate(
    "text",
    x = 2,
    y = mean(data$response[data$group == "B" &
                             data$time == 2]),
    label = "Sem efeito de \n interaĂ§ĂŁo",
    size = 3,
    color = "gray",
    hjust = -0.1,
    vjust = 0.5
  ) +
  # annotate plot with "Efeito esperado com interaĂ§ĂŁo"
  ggplot2::annotate(
    "text",
    x = 2,
    y = mean(data$response[data$group == "B'" &
                             data$time == 2]),
    label = "Com efeito de \n interaĂ§ĂŁo",
    size = 3,
    color = "black",
    hjust = -0.1,
    vjust = 0.5
  ) +
  # draw dashed arrow of effect from B' to B at time 2
  ggplot2::geom_segment(
    ggplot2::aes(
      x = 2,
      xend = 2,
      y = mean(data$response[data$group == "B'" &
                               data$time == 2]),
      yend = mean(data$response[data$group == "B" &
                                  data$time == 2])
    ),
    arrow = ggplot2::arrow(
      type = "open",
      length = grid::unit(0.1, "inches"),
      ends = "both",
      angle = 20
    ),
    color = "black",
    linetype = "dashed"
  ) +
  # annotate plot with "Efeito de interaĂ§ĂŁo"
  ggplot2::annotate(
    "text",
    x = 2,
    y = mean(data$response[data$group != "A" &
                             data$time == 2]),
    label = "Tamanho de efeito \n estimado",
    size = 3,
    color = "black",
    hjust = -0.1,
    vjust = 0.5
  ) +
  # augment x axis margins to make room for annotations
  ggplot2::scale_x_continuous(
    breaks = c(1, 2),
    labels = c("Antes", "Depois"),
    expand = c(0.3, 0.3)
  )
```

<br>

::: {.infobox .Rlogo data-latex="{images/Rlogo}"}
O pacote *nlme*[@nlme] fornece a funĂ§ĂŁo [*nlme*](https://www.rdocumentation.org/packages/nlme/versions/3.1-163/topics/nlme) para ajustar um modelo de regressĂŁo misto nĂŁo linear.
:::

<br>

::: {.infobox .Rlogo data-latex="{images/Rlogo}"}
O pacote *mmrm*[@mmrm] fornece a funĂ§ĂŁo [*mmrm*](https://rdrr.io/cran/mmrm/man/mmrm.html) para ajuste de um modelo de regressĂŁo misto linear.
:::

<br>

::: {.infobox .Rlogo data-latex="{images/Rlogo}"}
O pacote *emmeans*[@emmeans] fornece a funĂ§ĂŁo [*emmeans*](https://www.rdocumentation.org/packages/emmeans/versions/1.8.7/topics/emmeans) para calcular as mĂ©dias marginais dos fatores e suas combinaĂ§Ă”es de um modelo de regressĂŁo misto linear.
:::

<br>

### O que Ă© efeito de mediaĂ§ĂŁo?

-   .[@Baron1986]

-   .[@Bours2023]

<br>

### O que Ă© efeito de modificaĂ§ĂŁo?

-   .[@Bours2023]

<br>

## PreparaĂ§ĂŁo de variĂĄveis

<br>

### Como preparar as variĂĄveis categĂłricas para anĂĄlise de regressĂŁo?

-   VariĂĄveis fictĂ­cias (*dummy*) compreendem variĂĄveis criadas para introduzir, nos modelos de regressĂŁo, informaĂ§Ă”es contidas em outras variĂĄveis que nĂŁo podem ser medidas em escala numĂ©rica.[@suits1957]

-   VariĂĄveis categĂłricas nominais, com 2 ou mais nĂ­veis, devem ser subdivididas em variĂĄveis fictĂ­cias dicotĂŽmicas para ser usada em modelos de regressĂŁo.[@Healy1995]

-   Cada nĂ­vel da variĂĄvel categĂłrica nominal serĂĄ convertido em uma nova variĂĄvel fictĂ­cias dicotĂŽmica, tal que a nova variĂĄvel dicotĂŽmica assume valor 1 para a presenĂ§a do nĂ­vel correspondente e 0 em qualquer outro caso.[@Healy1995]

<br>

::: {.infobox .Rlogo data-latex="{images/Rlogo}"}
O pacote *fastDummies*[@fastDummies] fornece a funĂ§ĂŁo [*dummy_cols*](https://www.rdocumentation.org/packages/fastDummies/versions/1.7.3/topics/dummy_columns) para preparar as variĂĄveis categĂłricas fictĂ­cias para anĂĄlise de regressĂŁo.
:::

<br>

### Por que Ă© comum escolher a categoria mais frequente como referĂȘncia em modelos epidemiolĂłgicos?

-   Maior estabilidade estatĂ­stica: a categoria mais frequente costuma gerar estimativas mais estĂĄveis, com menor erro padrĂŁo nos coeficientes das demais categorias.[@REF]

-   A escolha da referĂȘncia nĂŁo altera o ajuste nem o valor predito pelo modelo â apenas muda o ponto de comparaĂ§ĂŁo.[@REF]

<br>

## Colinearidade

<br>

### O que Ă© colinearidade?

-   Colinearidade representa a correlaĂ§ĂŁo entre duas variĂĄveis.[@Kim2019]

-   Colinearidade exata indica uma relaĂ§ĂŁo linear perfeita entre duas variĂĄveis.[@Kim2019]

<br>

### Como identificar colinearidade na matriz de correlaĂ§ĂŁo?

-   A colinearidade pode ser identificada na matriz de correlaĂ§ĂŁo por meio da anĂĄlise dos coeficientes de correlaĂ§ĂŁo entre as variĂĄveis.[@Kim2019]

-   Valores de correlaĂ§ĂŁo prĂłximos de $1$ ou $-1$ indicam colinearidade entre as variĂĄveis.[@Kim2019]

<br>

::: {.infobox .Rlogo data-latex="{images/Rlogo}"}
O pacote *GGally*[@GGally] fornece a funĂ§ĂŁo [*ggally_cor*](https://www.rdocumentation.org/packages/GGally/versions/2.2.1/topics/ggally_cor) para estimar a correlaĂ§ĂŁo bivariada e exibir o coeficiente de correlaĂ§ĂŁo e o P-valor na matriz de correlaĂ§ĂŁo.[@GGally]
:::

<br>

## Multicolinearidade

<br>

### O que Ă© multicolinearidade?

-   Multicolinearidade representa a intercorrelaĂ§ĂŁo entre as variĂĄveis independentes (explanatĂłrias) de um modelo.[@Kim2019]

<br>

### Como diagnosticar multicolinearidade de forma quantitativa?

-   Verifique a existĂȘncia de multicolinearidade entre as variĂĄveis candidatas.[@Sun1996]

-   O Coeficiente de determinaĂ§ĂŁo ($R^2$) Ă© uma medida de quĂŁo bem as variĂĄveis independentes explicam a variabilidade da variĂĄvel dependente.[@Kim2019]

- Valores $R^2$ prĂłximos a 1 indicam que as variĂĄveis independentes estĂŁo fortemente correlacionadas entre si, o que pode indicar multicolinearidade.[@Kim2019]

-   O Fator de InflaĂ§ĂŁo da VariĂąncia (*variance inflation factor*, VIF) Ă© uma medida que quantifica o quanto a variĂąncia de um coeficiente de regressĂŁo Ă© inflacionada devido Ă  multicolinearidade.[@Kim2019]

- Valores de VIF maiores que 10 sĂŁo frequentemente considerados indicativos de multicolinearidade significativa.[@Kim2019]

-   O recĂ­proco da VIF Ă© chamado de TolerĂąncia, que mede a proporĂ§ĂŁo da variĂąncia de uma variĂĄvel independente que nĂŁo Ă© explicada pelas outras variĂĄveis independentes.[@Kim2019]

- Valores baixos de TolerĂąncia (geralmente abaixo de 0.1) indicam multicolinearidade.[@Kim2019]

-   O nĂșmero de condiĂ§Ă”es (*Condition Number*) Ă© uma medida que avalia a estabilidade numĂ©rica de um modelo de regressĂŁo.[@Kim2019]

- Valores altos de nĂșmero de condiĂ§Ă”es (entre 10 de 30) indicam multicolinearidade, e valores maiores que 30 indicam forte multicolinearidade.[@Kim2019]

<br>

```{r multicolinearidade, echo = FALSE, warning = FALSE, message = FALSE, appendix = TRUE, fig.align = 'center', layout='Blank', ph=officer::ph_location_fullsize(), results = "asis", fig.fullwidth = TRUE, fig.cap = "Multicolinearidade entre variĂĄveis candidatas em modelos de regressĂŁo multivariĂĄvel."}
# Set the seed for reproducibility
set.seed(123)

# Generate an independent variable
X1 <- rnorm(100, mean = 50, sd = 10)

# Generate a second variable that is highly correlated with X1
X2 <- 0.8 * X1 + rnorm(100, mean = 0, sd = 5)

# Generate a third variable that is not correlated with X1 or X2
X3 <- rnorm(100, mean = 30, sd = 5)

# Combine the variables into a dataframe
data <- data.frame(X1, X2, X3)

# Create the customized grid plot
GGally::ggpairs(
  data, 
  lower = list(continuous = GGally::wrap("smooth", method = "lm")),
  diag = list(continuous = "densityDiag"),
  upper = list(continuous = "cor")
) +
  ggplot2::theme(
    panel.background = ggplot2::element_blank(),
    panel.grid.major = ggplot2::element_blank(),
    panel.grid.minor = ggplot2::element_blank(),
    axis.line = ggplot2::element_line(color = "black")
  )
```

<br>

::: {.infobox .Rlogo data-latex="{images/Rlogo}"}
O pacote *GGally*[@GGally] fornece a funĂ§ĂŁo [*ggpairs*](https://www.rdocumentation.org/packages/GGally/versions/2.2.1/topics/ggpairs) para criar uma matriz grĂĄfica de correlaĂ§Ă”es bivariadas.
:::

<br>

::: {.infobox .Rlogo data-latex="{images/Rlogo}"}
O pacote *car*[@car] fornece a funĂ§ĂŁo [*vif*](https://www.rdocumentation.org/packages/car/versions/3.1-3/topics/vif) para calcular o fator de inflaĂ§ĂŁo da variĂąncia (VIF).
:::

<br>

### O que fazer em caso de multicolinearidade elevada?

-   Verifique a transformaĂ§ĂŁo (codificaĂ§ĂŁo) de variĂĄveis numĂ©ricas em categĂłricas.[@Kim2019]

-   Aumente o tamanho da amostra, se possĂ­vel, para reduzir a multicolinearidade.[@Kim2019]

-   Combine nĂ­veis de variĂĄveis categĂłricas com baixa frequĂȘncia de ocorrĂȘncia.[@Kim2019]

-   Combine variĂĄveis numĂ©ricas altamente correlacionadas em uma Ășnica variĂĄvel composta, como a mĂ©dia ou soma das variĂĄveis.[@Kim2019]

-   Considere a exclusĂŁo de variĂĄveis altamente correlacionadas do modelo, especialmente se elas nĂŁo forem essenciais para a anĂĄlise.[@Kim2019]

-   Use tĂ©cnicas de seleĂ§ĂŁo de variĂĄveis, como seleĂ§ĂŁo passo a passo, para identificar e remover variĂĄveis redundantes.[@Kim2019]

-   Use tĂ©cnicas de regularizaĂ§ĂŁo, como regressĂŁo Ridge ou LASSO, que podem lidar com multicolinearidade ao penalizar coeficientes de regressĂŁo.[@Kim2019]

<br>

## ReduĂ§ĂŁo de dimensionalidade

<br>

### A correlaĂ§ĂŁo bivariada pode orientar a seleĂ§ĂŁo de variĂĄveis?

-   SeleĂ§ĂŁo bivariada de variĂĄveis consiste na aplicaĂ§ĂŁo de testes de correlaĂ§ĂŁo em pares de variĂĄveis candidatas e variĂĄvel de desfecho afim de selecionar quais serĂŁo incluĂ­das no modelo multivariĂĄvel.[@Dales1978; @Sun1996; @heinze2016]

- SeleĂ§ĂŁo bivariada de variĂĄveis Ă© um dos erros mais comuns na literatura.[@Dales1978; @Sun1996; @heinze2016]

-   A seleĂ§ĂŁo bivariada de variĂĄveis torna o modelo mais suscetĂ­vel a otimismo no ajuste se as variĂĄveis de confundimento nĂŁo sĂŁo adequadamente controladas.[@Dales1978; @Sun1996]

<br>

### VariĂĄveis sem significĂąncia estatĂ­stica devem ser excluĂ­das do modelo final?

-   Eliminar uma variĂĄvel de um modelo significa anular o seu coeficiente de regressĂŁo ($\beta = 0$), mesmo que o valor estimado pelos dados seja outro.[@heinze2016]

- Desta forma, os resultados se afastam de uma soluĂ§ĂŁo de mĂĄxima verossimilhanĂ§a (que tem fundamento teĂłrico) e o modelo resultante Ă© intencionalmente subĂłtimo.[@heinze2016]

-   Os coeficientes de regressĂŁo geralmente dependem do conjunto de variĂĄveis do modelo e, portanto, podem mudam de valor ("mudanĂ§a na estimativa" positiva ou negativa) se uma (ou mais) variĂĄvel(is) for(em) eliminada(s) do modelo.[@heinze2016]

<br>

### Por que mĂ©todos de regressĂŁo gradual nĂŁo sĂŁo recomendados para seleĂ§ĂŁo de variĂĄveis?

-   MĂ©todos diferentes de regressĂŁo gradual podem produzir diferentes seleĂ§Ă”es de variĂĄveis de um mesmo banco de dados.[@Healy1995]

-   Nenhum mĂ©todo de regressĂŁo gradual garante a seleĂ§ĂŁo Ăłtima de variĂĄveis de um banco de dados.[@Healy1995]

-   As regras de tĂ©rmino da regressĂŁo baseadas em P-valor tendem a ser arbitrĂĄrias.[@Healy1995]

<br>

### O que pode ser feito para reduzir o nĂșmero de variĂĄveis candidatas?

-   Em caso de uma proporĂ§ĂŁo baixa entre o nĂșmero de participantes e de variĂĄveis, use o conhecimento prĂ©vio da literatura para selecionar um pequeno conjunto de variĂĄveis candidatas.[@Sun1996]

-   Colapse categorias com contagem nula (cĂ©lulas com valor igual a 0) de variĂĄveis candidatas.[@Sun1996]

-   Use simulaĂ§Ă”es de dados para identificar qual(is) variĂĄvel(is) estĂĄ(ĂŁo) causando problemas de convergĂȘncia do ajuste do modelo.[@Sun1996]

-   A eliminaĂ§ĂŁo retroativa tem sido recomendada como a abordagem de regressĂŁo gradual mais confiĂĄvel entre aquelas que podem ser facilmente alcanĂ§adas com programas de computador.[@heinze2016]

<br>

### Quando devemos forĂ§ar uma variĂĄvel no modelo?

-   Sempre que houver base teĂłrica ou evidĂȘncia prĂ©via forte, ou se for a variĂĄvel de exposiĂ§ĂŁo principal.[@Greenland1989]

<br>

## SeleĂ§ĂŁo de variĂĄveis em regressĂŁo

<br>

### O que Ă© seleĂ§ĂŁo de variĂĄveis em regressĂŁo?

-   SeleĂ§ĂŁo de variĂĄveis em regressĂŁo consiste em identificar, dentre um conjunto de preditores disponĂ­veis, quais devem ser incluĂ­dos no modelo para otimizar o equilĂ­brio entre ajuste e parcimĂŽnia.[@lindsey2011]

<br>

### Quais sĂŁo os principais critĂ©rios de informaĂ§ĂŁo usados na seleĂ§ĂŁo de variĂĄveis?

-   CritĂ©rios de informaĂ§ĂŁo avaliam o ajuste do modelo penalizando a complexidade (nĂșmero de preditores), ajudando a evitar *overfitting*.[@lindsey2011]

-   $R^2_{adj}$ \@ref(eq:R2-ajustado) penaliza o $R^2$ pelo nĂșmero de preditores, reduzindo o viĂ©s em modelos com muitas variĂĄveis, onde $n$ Ă© o tamanho amostral, $k$ o nĂșmero de preditores, $RSS$ a soma dos quadrados dos resĂ­duos e $SST$ a soma total dos quadrados.

<br>

\begin{equation}
(\#eq:R2-ajustado)
R^2_{adj} = 1 - \frac{(n-1)}{(n - k - 1)} \cdot \frac{RSS}{SST}
\end{equation}

<br>

-   $AIC$ (Akaike Information Criterion) \@ref(eq:AIC) mede o equilĂ­brio entre ajuste e complexidade:

<br>

\begin{equation}
(\#eq:AIC)
AIC = n \cdot \log\left(\frac{RSS}{n}\right) + 2k + n + n \cdot \log(2\pi)
\end{equation}

<br>

-   $AICc$ \@ref(eq:AICc) Ă© uma versĂŁo corrigida do AIC, preferida para amostras pequenas:

<br>

\begin{equation}
(\#eq:AICc)
AIC_c = AIC + \frac{2(k+2)(k+3)}{n - (k + 2) - 1}
\end{equation}

<br>

-   $C_p$ de Mallows compara o erro do modelo reduzido com o modelo completo, idealmente satisfazendo $C_p \approx p$, onde $m$ Ă© o nĂșmero total de preditores disponĂ­veis, $p$ o nĂșmero de parĂąmetros (incluindo o intercepto), e $RSS_{FULL}$ o erro quadrĂĄtico residual do modelo completo:

<br>

\begin{equation}
(\#eq:Cp)
C_p = (n - m - 1)\frac{RSS}{RSS_{FULL}} - (n - 2p)
\end{equation}

<br>

-   $BIC$ (Bayesian Information Criterion) \@ref(eq:BIC) penaliza fortemente modelos complexos:

<br>

\begin{equation}
(\#eq:BIC)
BIC = n \cdot \log\left(\frac{RSS}{n}\right) + k \cdot \log(n) + n + n \cdot \log(2\pi)
\end{equation}

<br>

### Quais algoritmos podem ser usados para seleĂ§ĂŁo automĂĄtica?

-   SeleĂ§ĂŁo progressiva: comeĂ§a com o modelo nulo e adiciona, a cada iteraĂ§ĂŁo, a variĂĄvel que mais melhora o critĂ©rio escolhido. O processo para quando nenhuma nova variĂĄvel melhora o modelo.[@lindsey2011]

-   EliminaĂ§ĂŁo retrĂłgrada: parte do modelo completo e remove, a cada iteraĂ§ĂŁo, a variĂĄvel cuja exclusĂŁo mais melhora o critĂ©rio. O processo para quando nenhuma remoĂ§ĂŁo melhora o ajuste.[@lindsey2011]

-   *Leaps-and-bounds*: mĂ©todo exato que examina apenas uma fraĂ§ĂŁo dos $2^m$ modelos possĂ­veis, determinando os melhores subconjuntos para cada tamanho de preditor (usando os critĂ©rios AIC, BIC, AICc, RÂČ ajustado e Cp).[@lindsey2011]

-   Esses mĂ©todos podem divergir em presenĂ§a de alta multicolinearidade ou amostras pequenas, e devem ser acompanhados de diagnĂłstico de resĂ­duos e validaĂ§ĂŁo cruzada.[@lindsey2011]

<br>

::: {.infobox .Rlogo data-latex="{images/Rlogo}"}
O pacote *leaps*[@leaps] fornece a funĂ§ĂŁo [*regsubsets*](https://www.rdocumentation.org/packages/leaps/versions/3.1/topics/regsubsets) para realizar os mĂ©todos de seleĂ§ĂŁo de variĂĄveis.
:::

<br>

::: {.infobox .Rlogo data-latex="{images/Rlogo}"}
O pacote *olsrr*[@olsrr] fornece a funĂ§ĂŁo [*ols_step_all_possible*](https://www.rdocumentation.org/packages/olsrr/versions/0.6.0/topics/ols_step_all_possible) para testar todos os subconjuntos de potenciais preditores de uma regressĂŁo.
:::

<br>

::: {.infobox .Rlogo data-latex="{images/Rlogo}"}
O pacote *olsrr*[@olsrr] fornece a funĂ§ĂŁo [*ols_step_best_subset*](https://www.rdocumentation.org/packages/olsrr/versions/0.6.0/topics/ols_step_best_subset) para selecionar o melhor de todos os subconjuntos de potenciais preditores de uma regressĂŁo, de acordo com critĂ©rios objetivos.
:::

<br>

## Desempenho e estabilidade de modelos

<br>

### Como avaliar o desempenho dos modelos?

- Pela ĂĄrea sob a curva ROC em conjunto com o otimismo (diferenĂ§a entre AUC aparente e validada).[@vanderploeg2014]

- O desempenho melhora com maior tamanho amostral, mas de forma desigual entre tĂ©cnicas.[@vanderploeg2014]

<br>

### Qual modelo alcanĂ§a estabilidade mais rapidamente?

- RegressĂŁo logĂ­stica Ă© o mais estĂĄvel e menos *data hungry*.[@vanderploeg2014]

- Ărvore de decisĂŁo para classificaĂ§ĂŁo e regressĂŁo estabiliza rĂĄpido, mas em nĂ­vel de desempenho baixo.[@vanderploeg2014]

- MĂĄquina de vetores de suporte, redes neurais e *random forests* apresentam instabilidade mesmo em amostras muito grandes.[@vanderploeg2014]

<br>

## ComparaĂ§ĂŁo de modelos

<br>

### Como comparar modelos estatĂ­sticos?

-   .[@REF]

<br>

### Como comparar modelos de aprendizagem de mĂĄquina?

-   .[@REF]

<br>

::: {.infobox .Rlogo data-latex="{images/Rlogo}"}
O pacote *correctR*[@correctR] fornece funĂ§Ă”es para comparar o desempenho e a qualidade do ajuste de diversos modelos de aprendizagem de mĂĄquina em amostras correlacionadas.
:::

<br>

## AvaliaĂ§ĂŁo de modelos

<br>

### Como avaliar a qualidade de ajuste de um modelo?

-   Coeficiente de determinaĂ§ĂŁo ($R^2$) \@ref(eq:r2) e $R^2_{ajustado}$ \@ref(eq:r2adj): Medem a proporĂ§ĂŁo da variabilidade dos dados explicada pelo modelo. O $R^2$ ajustado penaliza a inclusĂŁo de variĂĄveis irrelevantes.[@Kim2019]

<br>

\begin{equation}
(\#eq:r2)
R^2 = 1 - \frac{SS_{res}}{SS_{tot}}
\end{equation}

<br>

\begin{equation}
(\#eq:r2adj)
R^2_{ajustado} = 1 - (1 - R^2)\frac{n - 1}{n - p - 1}
\end{equation}

<br>

```{r r2-ajuste, echo = FALSE, warning = FALSE, message = FALSE, appendix = TRUE, fig.align = 'center', layout='Blank', ph=officer::ph_location_fullsize(), results = "asis", fig.cap = "Exemplos de ajuste de modelos de regressĂŁo linear simples ($y \\sim x$) com diferentes nĂ­veis de ruĂ­do ($R^2$). Cada painel mostra a reta ajustada (cinza) e os valores observados (pontos). Os valores anotados indicam o coeficiente angular simulado ($\\beta$), o coeficiente angular estimado ($\\hat{\\beta}$) e o $R^2$ observado.", fig.width=8, fig.height=8, dpi=300, out.width="100%"}
# Reprodutibilidade
base::set.seed(123)

# ParĂąmetros
n          <- 150
beta_true  <- 1.0                  # InclinaĂ§ĂŁo verdadeira (simulada)
r2_targets <- c(0.85, 0.50, 0.15)  # NĂ­veis com ruĂ­do

# Gera x comum e sinal verdadeiro (sem intercepto)
x   <- stats::rnorm(n, mean = 0, sd = 1)
y_s <- beta_true * x
var_signal <- stats::var(y_s)

# FunĂ§ĂŁo para adicionar ruĂ­do baseado no RÂČ alvo (usa variĂąncia amostral do sinal)
build_df <- function(R2_target) {
  se <- sqrt((1 - R2_target) / R2_target * var_signal)
  y  <- y_s + stats::rnorm(n, mean = 0, sd = se)
  data.frame(x = x, y = y, grupo = sprintf("ruido_%.2f", R2_target), alvo = R2_target)
}

# Data frames com ruĂ­do
dfs_ruido <- lapply(r2_targets, build_df)
df_ruido  <- base::do.call(base::rbind, dfs_ruido)

# Data frame perfeito (sem ruĂ­do)
df_perfeito <- data.frame(x = x, y = y_s, grupo = "perfeito", alvo = 1.00)

# Combina e define ordem dos painĂ©is (perfeito primeiro)
layout_df <- base::rbind(df_perfeito, df_ruido)
layout_df$grupo <- factor(layout_df$grupo, levels = c("perfeito", sprintf("ruido_%.2f", r2_targets)))

# Ajusta lm(y ~ x) por grupo para anotar ÎČÌ e RÂČ observado
obs <- do.call(rbind, lapply(split(layout_df, layout_df$grupo), function(dd) {
  fit <- stats::lm(y ~ x, data = dd)
  R2  <- summary(fit)$r.squared
  data.frame(
    grupo    = dd$grupo[1],
    beta_hat = unname(coef(fit)[["x"]]),
    R2_obs   = R2
  )
}))

# RĂłtulos dos painĂ©is: ÎČ simulado | ÎČÌ | RÂČ
make_label <- function(g, b_true, b_hat, r2) {
  titulo <- if (g == "perfeito") "Perfeita (sem ruĂ­do)" else "Com ruĂ­do"
  sprintf("%s\nÎČ simulado = %.2f | ÎČÌ = %.2f | RÂČ = %.2f",
          titulo, b_true, b_hat, r2)
}

obs$label <- mapply(make_label, as.character(obs$grupo),
                    MoreArgs = list(b_true = beta_true),
                    b_hat = obs$beta_hat, r2 = obs$R2_obs)

# Junta o rĂłtulo ao DF para facetar
layout_df <- merge(layout_df, obs[, c("grupo","label")], by = "grupo", all.x = TRUE)

# reorder by R2
layout_df$label <- factor(layout_df$label, levels = obs$label[order(-obs$R2_obs)])

# Plot (monocromĂĄtico e em 2x2)
ggplot2::ggplot(layout_df, ggplot2::aes(x = x, y = y)) +
  ggplot2::geom_point(alpha = 0.7, color = "black") +
  ggplot2::geom_smooth(method = "lm", se = FALSE, color = "black") +
  ggplot2::facet_wrap(~ label, ncol = 2) +
  ggplot2::labs(x = "X", y = "Y") +
  ggplot2::theme_minimal() +
  ggplot2::theme(
    panel.grid.major = ggplot2::element_blank(),
    panel.grid.minor = ggplot2::element_blank(),
    axis.line        = ggplot2::element_line(color = "black"),
    aspect.ratio     = 1,
    panel.spacing    = grid::unit(0.6, "lines"),
    strip.text       = ggplot2::element_text(face = "bold"),
    plot.margin      = ggplot2::margin(10, 5, 10, 5)
  )
```

<br>

-   Erro quadrĂĄtico mĂ©dio ($RMSE$) \@ref(eq:rmse): Mede a mĂ©dia dos erros ao quadrado entre os valores observados e os valores previstos pelo modelo, onde $y_i$ sĂŁo os valores observados, $\hat{y}_i$ sĂŁo os valores previstos pelo modelo, e $n$ Ă© o nĂșmero de observaĂ§Ă”es. Valores menores indicam melhor ajuste.[@REF]

<br>

\begin{equation}
(\#eq:rmse)
RMSE = \sqrt{\frac{1}{n} \sum_{i=1}^{n} (y_i - \hat{y}_i)^2}
\end{equation}

<br>

-   CritĂ©rio de InformaĂ§ĂŁo Akaike ($AIC$) \@ref(eq:aic) e CritĂ©rio de InformaĂ§ĂŁo Bayesiano ($BIC$) \@ref(eq:bic): Avaliam o ajuste do modelo penalizando a complexidade (nĂșmero de parĂąmetros), onde $k$ Ă© o nĂșmero de parĂąmetros do modelo, $L$ Ă© a verossimilhanĂ§a mĂĄxima do modelo, e $n$ Ă© o tamanho da amostra. Modelos com menor AIC ou BIC sĂŁo preferĂ­veis.[@REF]

<br>

\begin{equation}
(\#eq:aic)
AIC = 2k - 2\ln(L)
\end{equation}

<br>

\begin{equation}
(\#eq:bic)
BIC = \ln(n)k - 2\ln(L)
\end{equation}

<br>

-   Desvio residual ($\sigma$): Mede a variabilidade dos resĂ­duos do modelo. Valores menores indicam melhor ajuste.[@REF]

<br>

```{r metricas-ajuste, echo = FALSE, warning = FALSE, message = FALSE, appendix = TRUE, results = "asis"}
# Reprodutibilidade
set.seed(123)

# Modelo
dados <- data.frame(x = rnorm(100, 5, 2),
                    y = 3 + 1.5 * rnorm(100, 5, 2) + rnorm(100))
modelo <- lm(y ~ x, data = dados)

# Resultado
resultado <- performance::model_performance(modelo)

# Reestruturando para exibir como "MĂ©trica | Valor"
resultado_df <- as.data.frame(t(resultado)) # transpor para linhas
resultado_df$MĂ©trica <- rownames(resultado_df)
colnames(resultado_df)[1] <- "Valor"
rownames(resultado_df) <- NULL
resultado_df <- resultado_df[, c("MĂ©trica", "Valor")]

# Formatando os valores numĂ©ricos
resultado_df$Valor <- formatC(
  resultado_df$Valor,
  format = "f",
  digits = 3,
  big.mark = ",",
  decimal.mark = "."
)

resultado_df$MĂ©trica <- dplyr::recode(
  resultado_df$MĂ©trica,
  AIC = "AIC",
  AICc = "AIC corrigido",
  BIC = "BIC",
  R2 = "$R^2$",
  R2_adjusted = "$R^2_{ajustado}$",
  RMSE = "Erro quadrĂĄtico mĂ©dio (RMSE)",
  Sigma = "Desvio residual (sigma)"
)

# Exibindo com estilo avanĂ§ado
knitr::kable(
  resultado_df,
  align = "c",
  format = ifelse(knitr::is_html_output(), "html", "latex"),
  booktabs = TRUE,
  linesep = "",
  escape = FALSE,
  caption = "MĂ©tricas de desempenho do modelo de regressĂŁo linear."
) %>%
  kableExtra::kable_styling(
    latex_options = c("basic"),
    bootstrap_options = c("basic", "hover", "condensed", "responsive"),
    full_width = ifelse(knitr::is_html_output(), TRUE, TRUE),
    position = "center"
  ) %>%
  kableExtra::row_spec(0, bold = TRUE, extra_css = "border-top: 1px solid; border-bottom: 1px solid") %>%
  kableExtra::column_spec(1, bold = TRUE) %>%
  kableExtra::row_spec(nrow(resultado_df), extra_css = "border-bottom: 1px solid")
```

<br>

::: {.infobox .Rlogo data-latex="{images/Rlogo}"}
O pacote *performance*[@performance] fornece a funĂ§ĂŁo [*model_performance*](https://www.rdocumentation.org/packages/performance/versions/0.10.4/topics/model_performance) para calcular as mĂ©tricas de ajuste da regressĂŁo adequadas ao modelo prĂ©-especificado.
:::

<br>

::: {.infobox .Rlogo data-latex="{images/Rlogo}"}
O pacote *performance*[@performance] fornece a funĂ§ĂŁo [*compare_performance*](https://www.rdocumentation.org/packages/performance/versions/0.10.4/topics/compare_performance) para comparar o desempenho e a qualidade do ajuste de diversos modelos de regressĂŁo prĂ©-especificados.
:::

<br>

## ValidaĂ§ĂŁo de modelos

<br>

### Como validar modelos estatĂ­sticos?

-   .[@REF]

<br>

## CalibraĂ§ĂŁo de modelos

<br>

### Como calibrar modelos estatĂ­sticos?

-   .[@REF]

<br>

```{r, echo=FALSE, warning=FALSE, results='asis', eval=knitr::is_html_output()}
cat(readLines("citation.html"), sep = "\n")
```

<br>
