# **Paradoxos estatísticos** {#paradoxos-estatisticos}

<br>

## Paradoxos

<br>

### O que são paradoxos estatísticos?

-   Paradoxos podem originar da incompreensão ou mal informação da nossa intuição a respeito do fenômeno.[@meng2018]

<br>

### O que é o paradoxo de Abelson?

-   .[@abelson1985]

<br>

### O que é o paradoxo de Berkson?

-   .[@berkson1946]

<br>

### O que é o paradoxo de *Big Data*?

-   "Quanto maior a quantidade de dados, maior a certeza de que vamos nos enganar".[@meng2018]

<br>

### O que é o paradoxo de Ellsberg?

-   .[@ellsberg1961]

<br>

### O que é o paradoxo de Freedman?

-   .[@freedman1983; @freedman1989]

<br>

### O que é o paradoxo de Hand?

-   .[@hand1992]

<br>

### O que é o paradoxo de Lindley?

-   .[@lindley1957]

<br>

### O que é o paradoxo de Lord?

-   .[@lord1967; @lord1969]

<br>

### O que é o paradoxo de Proebsting?

-   .[@REF]

<br>

### O que é o paradoxo de Simpson?

-   O paradoxo de Simpson ocorre quando a associação entre duas variáveis $X$ e $Y$ desaparece ou mesmo reverte sua direção quando condicionadas em uma terceira variável $Z$.[@simpson1951; @blyth1972]

-   Para decisão do paradoxo de Simpson pode-se utilizar o conceito de 'back-door', o qual considera os 'caminhos' (isto é, associações) no gráfico acíclio direcionado e assegura que todos as associações espúrias do tratamento $X$ para o desfecho $Y$ nesse diagrama causal sejam interceptados pela variável $Z$.[@pearl2014]

-   Dependendo do contexto em que os dados foram obtidos --- delineamento do estudo, escolha dos instrumentos e dos tipos de variáveis --- a melhor escolha para a análise pode variar entre a análise da população agregada ou da subpopulação desagregada.[@pearl2014]

-   É possivel que em alguns contextos nem a análise agregada ou a desagregada podem oferecer a resposta correta, sendo necessário o uso de outras (mais) covariáveis.[@pearl2014]

<br>

```{r simpson, include = TRUE, echo = FALSE, warning = FALSE, message = FALSE, appendix = TRUE, fig.align = 'center', results = "asis", fig.cap = "Paradoxo de Simpson representado com dados simulados. Os pontos no gráfico representam observações individuais e as linhas de tendência representam as regressões lineares ajustadas para os dados desagregados da população e agregados por subpopulação."}
# Define global shapes and colors
global_shapes <- c(16, 16)  # Circle and triangle
global_colors <- c("black", "gray50")  # Black and gray

# Function to generate data
generate_data <- function(n, r1, r2) {
  x <- c(rnorm(n / 2, mean = -1), rnorm(n / 2, mean = 1))
  y <- r1 * x + rnorm(n)
  
  # Introduce a third variable z that acts as a confounding variable
  z <- rep(c(0, 1), each = n / 2)
  y[z == 1] <- r2 * x[z == 1] + rnorm(sum(z))
  
  data.frame(x = x, y = y, z = z)
}

# Generate data
set.seed(123)
n <- 100
r1 <- 0.8
r2 <- -0.6
data <- generate_data(n, r1, r2)

# Calculate correlation coefficients
cor_aggregated <- cor(data$x, data$y)
cor_disaggregated <- by(data, data$z, function(df)
  cor(df$x, df$y))

# Define the limits for x and y axes
x_limits <- range(data$x)
y_limits <- range(data$y)

# Plot for aggregated trend
aggregated_plot <- ggplot2::ggplot(data, ggplot2::aes(x = x, y = y, color = factor(z)), shape = global_shapes) +
  ggplot2::geom_point(size = 3, shape = ifelse(data$z == 0, 16, 16), ) +
  ggplot2::geom_smooth(
    method = "lm",
    se = FALSE,
    ggplot2::aes(group = 1),
    color = "blue"
  ) +
  ggplot2::labs(
    title = "População desagregada",
    x = "X",
    y = "Y",
    color = "Subpopulação (Z)"
  ) +
  ggplot2::scale_color_manual(values = global_colors) +
  ggplot2::theme_minimal() +
  ggplot2::xlim(x_limits) +
  ggplot2::ylim(y_limits) +
  ggplot2::theme(aspect.ratio = 1) +
  ggplot2::theme(legend.position = "top")

# Plot for disaggregated trends
disaggregated_plots <- lapply(unique(data$z), function(z_value) {
  ggplot2::ggplot(data[data$z == z_value, ], ggplot2::aes(x = x, y = y, color = factor(z))) +
    ggplot2::geom_point(
      size = 3,
      shape = ifelse(z_value == 0, 16, 16),
      color = ifelse(z_value == 0, "black", "gray50")
    ) +
    ggplot2::geom_smooth(
      method = "lm",
      se = FALSE,
      ggplot2::aes(group = 1),
      color = "blue"
    ) +
    ggplot2::labs(
      title = paste("Subpopulação agregada Z=", z_value, sep = ""),
      x = "X",
      y = "Y"
    ) +
    ggplot2::scale_color_manual(values = global_colors) +
    ggplot2::theme_minimal() +
    ggplot2::xlim(x_limits) +
    ggplot2::ylim(y_limits) +
    ggplot2::theme(aspect.ratio = 1)
})

# Arrange plots
cowplot::plot_grid(
  cowplot::plot_grid(aggregated_plot),
  cowplot::plot_grid(plotlist = disaggregated_plots, align = "hv"),
  nrow = 2
)
```

<br>

### O que é o paradoxo de Stein?

-   .[@stein1956]

<br>

### O que é o paradoxo de Okie?

-   .[@REF]

<br>

### O que é o paradoxo da acurácia?

-   .[@REF]

<br>

### O que é o paradoxo do falso positivo?

-   .[@REF]

<br>

### O que é o paradoxo da caixa de Bertrand?

-   .[@REF]

<br>

### O que é o paradoxo do elevador?

-   .[@de1996]

<br>

### O que é o paradoxo da amizade?

-   .[@feld1991]

<br>

### O que é o paradoxo do menino ou menina?

-   .[@de1996]

<br>

### O que é o paradoxo do teste surpresa?

-   .[@REF]

<br>

### O que é o paradoxo do nó da gravata?

-   .[@REF]

<br>

### O que é o paradoxo da Bela Adormecida?

-   .[@REF]

<br>

```{r, echo=FALSE, warning=FALSE, results='asis', eval=knitr::is_html_output()}
cat(readLines("citation.html"), sep = "\n")
```

<br>
