# **Pensamento probabilístico** {#pensamento-probabilistico}

<br>

## Experimento

<br>

### O que é um experimento?

-   Um experimento é um processo de medição ou simulação cujo resultado é chamado de desfecho.[@grami2023]

-   Em um experimento aleatório, o desfecho é imprevisível.[@grami2023]

-   Tentativa se refere a uma repetição de um experimento aleatório.[@grami2023]

<br>

## Espaços amostrais e eventos discretos {#espacos-eventos-discretos}

<br>

### O que é espaço amostral discreto?

-   O espaço amostral $S$ de um experimento aleatório é definido como o conjunto de todos os desfechos possíveis de um experimento.[@grami2023]

-   Em probabilidade discreta, o espaço amostral $S$ pode ser enumerado e contato.[@grami2023]

<br>

```{r espaco-amostral-dado, echo = FALSE, warning = FALSE, message = FALSE, fig.align = 'center', results = "asis", fig.fullwidth = TRUE, fig.cap = "Espaço amostral: Todas as faces de um dado."}

# para reprodutibilidade
set.seed(1234)

# simula o lançamento de dado
lançamentos <- tidydice::roll_dice(
        times = 1000,
        rounds = 1,
        success = 4)
# remove lances duplicados
lançamentos <- lançamentos[!duplicated(lançamentos$result), ]
# coloca em ordem
lançamentos <- lançamentos[order(lançamentos$result), ]

espaço.amostral <- tidydice::plot_dice(
    lançamentos,
    fill_success = NA
    ) + ggplot2::ggtitle("") +
  ggplot2::theme(plot.title = ggplot2::element_text(hjust = 0.5))

gridExtra::grid.arrange(espaço.amostral, nrow = 1)
```

<br>

### O que é evento discreto?

-   Um evento $E$ é um único desfecho ou uma coleção de desfechos.[@grami2023]

-   Um evento $E$ é um subconjunto do espaço amostral $S$ de um experimento.[@grami2023]

<br>

```{r evento-dado, echo = FALSE, warning = FALSE, message = FALSE, fig.align = 'center', results = "asis", fig.fullwidth = TRUE, fig.cap = "Exemplo de evento do experimento de 1 lançamento de 1 dado."}

# para reprodutibilidade
set.seed(1234)

# simula 1 lançamento de 1 dado
evento <- tidydice::plot_dice(
    tidydice::roll_dice(
        times = 1,
        rounds = 1,
        success = 4),
    fill_success = "grey"
    ) + ggplot2::ggtitle("") +
  ggplot2::theme(plot.title = ggplot2::element_text(hjust = 0.5))

espaço.amostral <- tidydice::plot_dice(
    lançamentos,
    fill_success = "grey"
    ) + ggplot2::ggtitle("") +
  ggplot2::theme(plot.title = ggplot2::element_text(hjust = 0.5))

gridExtra::grid.arrange(evento, espaço.amostral, nrow = 2)
```

<br>

### O que é espaço de eventos discretos?

-   A união de dois eventos $E_{1} \cup E_{2}$ é o conjunto de todos os desfechos que estão em ambos.[@grami2023]

-   A intersecção de dois eventos $E_{1} \cap E_{2}$, ou evento conjunto, é o conjunto de todos os desfechos que estão em ambos os eventos.[@grami2023]

-   O complemento de um evento $E^C$ consiste em todos os desfechos que não estão incluídos no evento $E$.[@grami2023]

<br>

```{r espaco-eventos-dado, echo = FALSE, warning = FALSE, message = FALSE, fig.align = 'center', results = "asis", fig.fullwidth = TRUE, fig.cap = "Espaço de eventos: União dos eventos face = 3 e face = 4 de um dado."}

# para reprodutibilidade
set.seed(1234)

# simula o lançamento de dado
lançamentos <- tidydice::roll_dice(
        times = 1000,
        rounds = 1,
        success = c(3,4))
# remove lances duplicados
lançamentos <- lançamentos[!duplicated(lançamentos$result), ]
# coloca em ordem
lançamentos <- lançamentos[order(lançamentos$result), ]

espaço.amostral <- tidydice::plot_dice(
    lançamentos,
    fill_success = "grey"
    ) + ggplot2::ggtitle("") +
  ggplot2::theme(plot.title = ggplot2::element_text(hjust = 0.5))

# seleciona espaço de eventos
lançamentos <- lançamentos[lançamentos$result == 3 | lançamentos$result == 4, ]

espaço.eventos <- tidydice::plot_dice(
    lançamentos,
    fill_success = "grey"
    ) + ggplot2::ggtitle("") +
  ggplot2::theme(plot.title = ggplot2::element_text(hjust = 0.5))

gridExtra::grid.arrange(espaço.eventos, espaço.amostral, nrow = 2)
```

<br>

## Espaços amostrais e eventos contínuos {#espacos-eventos-continuos}

<br>

### O que é espaço amostral contínuo?

- .[REF]

<br>

### O que é evento contínuo?

- .[REF]

<br>

### O que é espaço de eventos contínuo?

- .[REF]

<br>

## Probabilidade {#probabilidade}

<br>

### O que é probabilidade?

-   Com um espaço amostral $S$ finito e não vazio de desfechos igualmente prováveis, a probabilidade de um evento $E$ é a razão entre o número de desfechos no evento $E$ e o número de desfechos no espaço amostral $S$.[@grami2023]

<br>

```{r probabilidade-dado, echo = FALSE, warning = FALSE, message = FALSE, fig.align = 'center', results = "asis", fig.fullwidth = TRUE, fig.cap = "Esquerda: Evento (face = 4). Direita: Experimentos de 1 lançamento de 1 dado (superior), 3 lançamentos de 1 dado (central), 10 lançamentos de 1 dado (inferior)."}

# para reprodutibilidade
set.seed(1234)

# simula 1 lançamento de 1 dado
evento <- tidydice::plot_dice(
    tidydice::roll_dice(
        times = 1,
        rounds = 1,
        success = 4),
    fill_success = "grey"
    ) + ggplot2::ggtitle("Evento") +
  ggplot2::theme(plot.title = ggplot2::element_text(hjust = 0.5))

# simula 1 lançamento de 1 dado
p1 <- tidydice::plot_dice(
    tidydice::roll_dice(
        times = 1,
        rounds = 1,
        success = 4),
    fill_success = "grey"
    ) + ggplot2::ggtitle("1 lançamento de 1 dado") +
  ggplot2::theme(plot.title = ggplot2::element_text(hjust = 0.5))

# simula 3 lançamentos de 1 dado
p3 <-tidydice::plot_dice(
    tidydice::roll_dice(
        times = 3,
        rounds = 1,
        success = 4),
    fill_success = "grey"
    ) + ggplot2::ggtitle("3 lançamentos de 1 dado") +
  ggplot2::theme(plot.title = ggplot2::element_text(hjust = 0.5))

# simula 10 lançamentos de 1 dado
p10 <- tidydice::plot_dice(
    tidydice::roll_dice(
        times = 10,
        rounds = 1,
        success = 4),
    fill_success = "grey"
    ) + ggplot2::ggtitle("10 lançamentos de 1 dado") +
  ggplot2::theme(plot.title = ggplot2::element_text(hjust = 0.5))

gridExtra::grid.arrange(evento, p1, evento, p3, evento, p10, nrow = 3)
```

<br>

-   Um evento $E$ impossível não contém um desfecho e, portanto, nunca ocorre: $P(E)=0$.[@grami2023]

-   Um evento $E$ é certo consiste em qualquer um dos desfechos possíveis e, portanto, sempre ocorre: $P(E)=1$.[@grami2023]

<br>

### Quais são os axiomas da probabilidade?

-   A probabilidade de um evento é um número real que satisfaz os seguintes axiomas:[@grami2023]

    -   Axioma I. Probabilidades de um evento $E$ são números não-negativos: $P(E)≥0$.

    -   Axioma II. Probabilidade de todos os eventos do espaço amostral $A$ ocorrerem é 100%: $P(S)=1$.

    -   Axioma III. A probabilidade de um conjunto *k* de eventos mutuamente exclusivos é igual a soma da probabilidade de cada evento: $P(E_{1} \cup E_{2} \cup ... E_{k}) = P(E_{1}) + P(E_{2}) + ... + P(E_{k})$.

-   Os axiomas possuem as seguintes consequências:[@grami2023]

    -   A soma da probabilidade de dois eventos que dividem o espaço amostral é 100%: $P(E)+P(E)^C=1$.

    -   O valor máximo de probabilidade de um evento é 100%: $P(S)≤1$.

    -   A probabilidade é uma função não decrescente do número de desfechos de um evento.

<br>

## Independência e probabilidade {#independencia-probabilidade}

<br>

### O que é independência em estatística?

-   Em experimentos aleatórios, é comum assumir que os eventos de tentativas separadas são independentes devido a independência física de eventos e experimentos.[@grami2023]

-   Se a ocorrência do evento $E_{1}$ não tiver efeito na ocorrência do evento $E_{2}$, os eventos $E_{1}$ e $E_{2}$ são considerados estatisticamente independentes.

-   Eventos são mutuamente exclusivos, ou disjuntos, se a ocorrência de um exclui a ocorrência dos outros.[@grami2023]

-   Se dois eventos $E_{1}$ e $E_{2}$ são mutuamente exclusivos, então os eventos $E_{1}$ e $E_{2}$ não podem ocorrer ao mesmo tempo e, portanto, são eventos dependentes.

-   Em experimentos independentes, o desfecho de uma tentativa é independente dos desfechos de outras tentativas, passadas e/ou futuras. Uma tentativa em um experimento aleatório é independente se a probabilidade de cada desfecho possível não mudar de tentativa para tentativa.[@grami2023]

<br>

### O que é probabilidade marginal?

-   Probabilidade marginal é a probabilidade de ocorrência de um evento $E$ independentemente da(s) probabilidade(s) de outro(s) evento(s).[@grami2023]

<br>

### O que é probabilidade conjunta?

-   Probabilidade conjunta é a probabilidade de ocorrência de dois ou mais eventos independentes $E_{1}$, $E_{2}$, ..., $E_{k}$, independentemente da(s) probabilidade(s) de outro(s) evento(s).[@grami2023]

-   Se a probabilidade conjunta dos eventos é nula ($E_{1} \cup E_{2} = 0$), esses dois eventos $E_{1}$ e $E_{2}$ são mutuamente exclusivos ou disjuntos.[@grami2023]

<br>

### O que é probabilidade condicional?

-   Probabilidade condicional é a probabilidade de ocorrência do evento $E_{2}$ quando se sabe que o evento $E_{1}$ já ocorreu $P(E_{2} | E_{1})$.[@grami2023]

-   A probabilidade condicional $P(E_{2} | E_{1})$ representa que a ocorrência do evento $E_{1}$ fornece informação sobre a ocorrência do evento $E_{2}$.[@grami2023]

-   Se a ocorrência do evento $E_{1}$ tiver alguma influência na ocorrência do evento $E_{2}$, então a probabilidade condicional do evento $E_{2}$ dado o evento $E_{1}$ pode ser maior ou menor do que a probabilidade marginal.[@grami2023]

<br>

## Leis dos grandes números {#lei-grandes-numeros}

<br>

### O que é a lei dos grandes números?

-   .[REF]

<br>

## Leis dos pequenos números {#lei-pequenos-numeros}

<br>

### O que é a lei dos pequenos números?

-   A crença exagerada na probabilidade de replicar com sucesso os achados de um estudo, pela tendência de se considerar uma amostra como representativa da população.[@tversky1971]

-   A crença na lei dos pequenos números se refere à tendência de superestimar a estabilidade das estimativas provenientes de estudos com amostras pequenas.[@bishop2022]

-   Quando se percebe um padrão, pode não ser possível identificar se tal padrão é real.[@guy1988]

    -   1a Lei Forte dos Pequenos Números: "Não há pequenos números suficientes para atender às muitas demandas que lhes são feitas".[@guy1988]

    -   2a Lei Forte dos Pequenos Números: "Quando dois números parecem iguais, não são necessariamente assim".[@guy1990]

<br>

## Leis dos números anômalos {#lei-numeros-anomals}

<br>

### O que é a lei dos números anômalos?

-   .[REF]

<br>

## Teorema central do limite {#teorema-central-limite}

<br>

### O que é teorema central do limite?

-   .[REF]

<br>

## Regressão para a média {#regressao-media}

<br>

### O que é regressão para a média?

-   .[REF]

<br>
