# **Pensamento probabilístico**

<br>

## Experimento

<br>

### O que é um experimento?

-   Um experimento é um processo de simulação ou medição cujo resultado é chamado de desfecho.[@grami2023]

-   Tentativa se refere a uma repetição de um experimento aleatório.[@grami2023]

-   Em um experimento aleatório, o desfecho de cada tentativa é imprevisível.[@grami2023]

<br>

## Espaço amostral e eventos discretos

<br>

### O que é espaço amostral discreto?

-   O espaço amostral $S$ de um experimento aleatório é definido como o conjunto de todos os desfechos possíveis de um experimento.[@grami2023]

-   Em probabilidade discreta, o espaço amostral $S$ pode ser enumerado e contato.[@grami2023]

<br>

```{r espaco-amostral-dado, echo = FALSE, warning = FALSE, message = FALSE, fig.align = 'center', results = "asis", fig.fullwidth = TRUE, fig.cap = "Exemplos de espaço amostral discreto. Superior: Todas as faces de uma moeda. Inferior: Todas as faces de um dado."}
# para reprodutibilidade
set.seed(1234)

# simula o lançamento de moeda
população.coin <- tidydice::flip_coin(
        times = 1000,
        rounds = 1,
        success = c(1))
# remove lances duplicados
população.coin <- população.coin[!duplicated(população.coin$result), ]
# coloca em ordem
população.coin <- população.coin[order(população.coin$result), ]

espaço.amostral.coin <- tidydice::plot_coin(
    população.coin,
    fill_success = NA,
    ) + ggplot2::ggtitle("") +
  ggplot2::theme(plot.title = ggplot2::element_text(hjust = 0.5)) +
  ggplot2::annotate(
    "text",
    x = c(1.45, 2.45),
    y = c(1.45, 1.45),
    label = c("cara", "coroa"),
    color = "black",
    size = 6,
    fontface = "bold",
    hjust = 0.5,
    vjust = 0.5
  )

# simula o lançamento de dado
população.dice <- tidydice::roll_dice(
        times = 1000,
        rounds = 1,
        success = 4)
# remove lances duplicados
população.dice <- população.dice[!duplicated(população.dice$result), ]
# coloca em ordem
população.dice <- população.dice[order(população.dice$result), ]

espaço.amostral.dice <- tidydice::plot_dice(
    população.dice,
    fill_success = NA
    ) + ggplot2::ggtitle("") +
  ggplot2::theme(plot.title = ggplot2::element_text(hjust = 0.5))

gridExtra::grid.arrange(
  espaço.amostral.coin,
  espaço.amostral.dice,
  nrow = 2)
```

<br>

### O que é evento discreto?

-   Um evento $E$ é um único desfecho ou uma coleção de desfechos.[@grami2023]

-   Um evento $E$ é um subconjunto do espaço amostral $S$ de um experimento.[@grami2023]

<br>

```{r evento-dado, echo = FALSE, warning = FALSE, message = FALSE, fig.align = 'center', results = "asis", fig.fullwidth = TRUE, fig.cap = "Exemplos de evento de experimento. Superior: 1 lançamento de 1 moeda. Inferior: 1 lançamento de 1 dado."}
# para reprodutibilidade
set.seed(1234)

# simula 1 lançamento de 1 moeda
evento.coin <- tidydice::plot_coin(
    tidydice::flip_coin(
        times = 1,
        rounds = 1,
        success = c(1)),
    fill_success = "grey"
    ) + ggplot2::ggtitle("") +
  ggplot2::theme(plot.title = ggplot2::element_text(hjust = 0.5)) + 
  ggplot2::annotate(
    "text",
    x = c(1.45),
    y = c(1.45),
    label = c("cara"),
    color = "black",
    size = 6,
    fontface = "bold",
    hjust = 0.5,
    vjust = 0.5
  )

espaço.amostral.coin <- tidydice::plot_coin(
    população.coin,
    fill_success = "grey"
    ) + ggplot2::ggtitle("") +
  ggplot2::theme(plot.title = ggplot2::element_text(hjust = 0.5)) +
  ggplot2::annotate(
    "text",
    x = c(1.45, 2.45),
    y = c(1.45, 1.45),
    label = factor(população.coin$result, levels = c(1, 2), labels = c("cara", "coroa")),
    color = "black",
    size = 6,
    fontface = "bold",
    hjust = 0.5,
    vjust = 0.5
  )

# simula 1 lançamento de 1 dado
evento.dice <- tidydice::plot_dice(
    tidydice::roll_dice(
        times = 1,
        rounds = 1,
        success = 4),
    fill_success = "grey"
    ) + ggplot2::ggtitle("") +
  ggplot2::theme(plot.title = ggplot2::element_text(hjust = 0.5))

espaço.amostral.dice <- tidydice::plot_dice(
    população.dice,
    fill_success = "grey"
    ) + ggplot2::ggtitle("") +
  ggplot2::theme(plot.title = ggplot2::element_text(hjust = 0.5))

gridExtra::grid.arrange(
  evento.coin,
  espaço.amostral.coin,
  evento.dice,
  espaço.amostral.dice,
  nrow = 2,
  ncol = 2
)
```

<br>

### O que é espaço de eventos discretos?

-   Um espaço de eventos $E_{s}$ também é um subconjunto do espaço amostral $S$ de um experimento.[@grami2023]

-   A união de dois eventos $E_{1} \cup E_{2}$ é o conjunto de todos os desfechos que estão em ambos.[@grami2023]

-   A intersecção de dois eventos $E_{1} \cap E_{2}$, ou evento conjunto, é o conjunto de todos os desfechos que estão em ambos os eventos.[@grami2023]

-   O complemento de um evento $E^C$ consiste em todos os desfechos que não estão incluídos no evento $E$.[@grami2023]

<br>

```{r espaco-eventos-dado, echo = FALSE, warning = FALSE, message = FALSE, fig.align = 'center', results = "asis", fig.fullwidth = TRUE, fig.cap = "Espaço de eventos: União dos eventos face = 3 e face = 4 de um dado."}

# para reprodutibilidade
set.seed(1234)

# simula o lançamento de dado
população <- tidydice::roll_dice(
        times = 1000,
        rounds = 1,
        success = c(3,4))
# remove lances duplicados
população <- população[!duplicated(população$result), ]
# coloca em ordem
população <- população[order(população$result), ]

espaço.amostral <- tidydice::plot_dice(
    população,
    fill_success = "grey"
    ) + ggplot2::ggtitle("") +
  ggplot2::theme(plot.title = ggplot2::element_text(hjust = 0.5))

# seleciona espaço de eventos
população <- população[população$result == 3 | população$result == 4, ]

espaço.eventos <- tidydice::plot_dice(
    população,
    fill_success = "grey"
    ) + ggplot2::ggtitle("") +
  ggplot2::theme(plot.title = ggplot2::element_text(hjust = 0.5))

gridExtra::grid.arrange(espaço.eventos, espaço.amostral, nrow = 2)
```

<br>

## Espaço amostral e eventos contínuos

<br>

### O que é espaço amostral contínuo?

-   .[@REF]

<br>

### O que é evento contínuo?

-   .[@REF]

<br>

### O que é espaço de eventos contínuo?

-   .[@REF]

<br>

## Probabilidade

<br>

### O que é probabilidade?

-   Com um espaço amostral $S$ finito e não vazio de desfechos igualmente prováveis, a probabilidade $P$ de um evento $E$ é a razão entre o número de desfechos no evento $E$ e o número de desfechos no espaço amostral $S$.[@grami2023]

-   Um evento $E$ impossível não contém um desfecho e, portanto, nunca ocorre: $P(E)=0$.[@Viti2015; @grami2023]

-   Um evento $E$ é certo consiste em qualquer um dos desfechos possíveis e, portanto, sempre ocorre: $P(E)=1$.[@grami2023]

<br>

### Quais são os axiomas da probabilidade?

-   A probabilidade de um evento é um número real que satisfaz os seguintes axiomas descritos por Andrei Nikolaevich Kolmogorov em 1950:[@Viti2015; @grami2023]

    -   Axioma I. Probabilidades de um evento $E$ são números não-negativos: $P(E) \geq 0$.

    -   Axioma II. Probabilidade de todos os eventos do espaço amostral $A$ ocorrerem é 100%: $P(S)=1$.

    -   Axioma III. A probabilidade de um conjunto *k* de eventos mutuamente exclusivos é igual a soma da probabilidade de cada evento: $P(E_{1} \cup E_{2} \cup ... E_{k}) = P(E_{1}) + P(E_{2}) + ... + P(E_{k})$.

-   Os axiomas possuem as seguintes consequências:[@grami2023]

    -   A soma da probabilidade de dois eventos que dividem o espaço amostral é 100%: $P(E)+P(E)^C=1$.

    -   O valor máximo de probabilidade de um evento é 100%: $P(S)≤1$.

    -   A probabilidade é uma função não decrescente do número de desfechos de um evento.

<br>

## Independência e probabilidade

<br>

### O que é independência em estatística?

-   Em experimentos aleatórios, é comum assumir que os eventos de tentativas separadas são independentes devido a independência física de eventos e experimentos.[@grami2023]

-   Se a ocorrência do evento $E_{1}$ não tiver efeito na ocorrência do evento $E_{2}$, os eventos $E_{1}$ e $E_{2}$ são considerados estatisticamente independentes.

-   Eventos são mutuamente exclusivos, ou disjuntos, se a ocorrência de um exclui a ocorrência dos outros.[@grami2023]

-   Se dois eventos $E_{1}$ e $E_{2}$ são mutuamente exclusivos, então os eventos $E_{1}$ e $E_{2}$ não podem ocorrer ao mesmo tempo e, portanto, são eventos dependentes.

-   Em experimentos independentes, o desfecho de uma tentativa é independente dos desfechos de outras tentativas, passadas e/ou futuras. Uma tentativa em um experimento aleatório é independente se a probabilidade de cada desfecho possível não mudar de tentativa para tentativa.[@grami2023]

<br>

```{r independencia-dado, echo = FALSE, warning = FALSE, message = FALSE, fig.align = 'center', results = "asis", fig.fullwidth = TRUE, fig.cap = "Esquerda: Evento (face = 4). Direita: Experimentos de 1 lançamento de 1 dado (superior), 3 lançamentos de 1 dado (central), 10 lançamentos de 1 dado (inferior)."}

# para reprodutibilidade
set.seed(1234)

# simula 1 lançamento de 1 dado
evento <- tidydice::plot_dice(
    tidydice::roll_dice(
        times = 1,
        rounds = 1,
        success = 4),
    fill_success = "grey"
    ) + ggplot2::ggtitle("Evento") +
  ggplot2::theme(plot.title = ggplot2::element_text(hjust = 0.5))

# simula 1 lançamento de 1 dado
p1 <- tidydice::plot_dice(
    tidydice::roll_dice(
        times = 1,
        rounds = 1,
        success = 4),
    fill_success = "grey"
    ) + ggplot2::ggtitle("1 lançamento de 1 dado") +
  ggplot2::theme(plot.title = ggplot2::element_text(hjust = 0.5))

# simula 3 lançamentos de 1 dado
p3 <-tidydice::plot_dice(
    tidydice::roll_dice(
        times = 3,
        rounds = 1,
        success = 4),
    fill_success = "grey"
    ) + ggplot2::ggtitle("3 lançamentos de 1 dado") +
  ggplot2::theme(plot.title = ggplot2::element_text(hjust = 0.5))

# simula 10 lançamentos de 1 dado
p10 <- tidydice::plot_dice(
    tidydice::roll_dice(
        times = 10,
        rounds = 1,
        success = 4),
    fill_success = "grey"
    ) + ggplot2::ggtitle("10 lançamentos de 1 dado") +
  ggplot2::theme(plot.title = ggplot2::element_text(hjust = 0.5))

gridExtra::grid.arrange(evento, p1, evento, p3, evento, p10, nrow = 3)
```

<br>

### O que é probabilidade marginal?

-   Probabilidade marginal é a probabilidade de ocorrência de um evento $E$ independentemente da(s) probabilidade(s) de outro(s) evento(s).[@grami2023]

<br>

### O que é probabilidade conjunta?

-   Probabilidade conjunta é a probabilidade de ocorrência de dois ou mais eventos independentes $E_{1}$, $E_{2}$, ..., $E_{k}$, independentemente da(s) probabilidade(s) de outro(s) evento(s).[@grami2023]

-   Se a probabilidade conjunta dos eventos é nula ($E_{1} \cup E_{2} = 0$), esses dois eventos $E_{1}$ e $E_{2}$ são mutuamente exclusivos ou disjuntos.[@grami2023]

<br>

### O que é probabilidade condicional?

-   Probabilidade condicional é a probabilidade de ocorrência do evento $E_{2}$ quando se sabe que o evento $E_{1}$ já ocorreu $P(E_{2} | E_{1})$.[@grami2023]

-   A probabilidade condicional $P(E_{2} | E_{1})$ representa que a ocorrência do evento $E_{1}$ fornece informação sobre a ocorrência do evento $E_{2}$.[@grami2023]

-   Se a ocorrência do evento $E_{1}$ tiver alguma influência na ocorrência do evento $E_{2}$, então a probabilidade condicional do evento $E_{2}$ dado o evento $E_{1}$ pode ser maior ou menor do que a probabilidade marginal.[@grami2023]

<br>

## Leis dos números anômalos

<br>

### O que é a lei dos números anômalos?

-   A lei dos números anômalos - lei de Benford - é uma distribuição de probabilidade que descreve a frequência de ocorrência do primeiro dígito em muitos conjuntos de dados do mundo real.[@Benford1938]

<br>

## Leis dos pequenos números

<br>

### O que é a lei dos pequenos números?

-   A crença exagerada na probabilidade de replicar com sucesso os achados de um estudo, pela tendência de se considerar uma amostra como representativa da população.[@tversky1971]

-   A crença na lei dos pequenos números se refere à tendência de superestimar a estabilidade das estimativas provenientes de estudos com amostras pequenas.[@bishop2022]

-   Quando se percebe um padrão, pode não ser possível identificar se tal padrão é real.[@guy1988]

<br>

### Quais são as versões da lei dos pequenos números?

-   1a Lei Forte dos Pequenos Números: "Não há pequenos números suficientes para atender às muitas demandas que lhes são feitas".[@guy1988]

-   2a Lei Forte dos Pequenos Números: "Quando dois números parecem iguais, não são necessariamente assim".[@guy1990]

<br>

## Leis dos grandes números

<br>

### O que é a lei dos grandes números?

-   A lei dos grandes números descreve que, ao realizar o mesmo experimento $E$ um grande número de vezes ($n$), a média $\mu$ dos resultados obtidos tende a se aproximar do valor esperado $E[\bar{X}]$ à medida que mais experimentos forem realizados ($n \to \infty$).[@REF]

-   De acordo com a lei dos grandes números, a média amostral converge para a média populacional à medida que o tamanho da amostra aumenta.[@REF]

<br>

### Quais são as versões da lei dos grandes números?

-   Lei Fraca dos Grandes Números (de Poisson): "".[@REF]

-   Lei Fraca dos Grandes Números (de Bernoulli): "".[@REF]

-   Lei Forte dos Grandes Números: "".[@REF]

<br>

## Teorema central do limite

<br>

### O que é teorema central do limite?

-   O teorema central do limite - equação \@ref(eq:central-limit-theorem) - afirma que, para uma amostra aleatória de tamanho $n$ de uma população com valor esperado igual à média $E[\bar{X_{i}}] = \mu$ e variância $Var[\bar{X_{i}}]$ igual a $\sigma^{2}$, a distribuição amostral da média de uma variável $\bar{X}$ se aproxima de uma distribuição normal $N$ com média $\mu$ e variância $\sigma^{2}/n$ à medida que $n$ aumenta ($n \to \infty$):[@kwak2017]

<br>

\begin{equation}
(\#eq:central-limit-theorem)
\sqrt{n}(\bar{X} - \mu) \xrightarrow{n \to \infty} N(0, \sigma^2)
\end{equation}

<br>

-   O teorema central do limite demonstra que se o tamanho da amostra $n$ for suficientemente grande, a distribuição amostral das médias obtidas utilizando reamostragem com substituição será aproximadamente normal, com média $\mu$ e variância $\sigma^{2}/n$, independentemente da distribuição da população.[@kwak2017]

```{r teorema-central-limite-numerica, include = FALSE, echo = FALSE, results = "hide"}
# para garantir a reprodutibilidade
set.seed(1234)

# carrega os pacotes
library(dplyr)

# simula uma variável aleatória de uma população
N <- 100
população <- data.frame(ID = seq(start = 1, end = N, by = 1),
                        Variável = round(runif(N, min = 18, max = 65), digits = 0))

# histograma de densidade da população
histograma_pop <-
  ggplot2::ggplot(população, ggplot2::aes(x = Variável)) +
  ggplot2::geom_histogram(
    ggplot2::aes(y = ggplot2::after_stat(density)),
    binwidth = 1,
    boundary = 0,
    fill = "grey",
    color = "black",
    alpha = 0.5
  ) +
  ggplot2::geom_density() +
  ggplot2::labs(
    title = paste0(
      "População (N = ", N, ")",
      "\n",
      "média = ",
      round(mean(população$Variável), digits = 3),
      "\n",
      "desvio-padrão = ",
      round(sd(população$Variável), digits = 3)
    ),
    x = "Variável",
    y = "Densidade"
  ) +
  ggplot2::theme_bw() +
  ggplot2::theme(
    plot.title = ggplot2::element_text(hjust = 0.5),
    axis.title = ggplot2::element_text(size = 12),
    axis.text = ggplot2::element_text(size = 10),
    axis.text.x = ggplot2::element_text(angle = 45, hjust = 1)
  )

B <- 100
# armazena as médias das amostras de tamanho B
reamostra <- data.frame(
  res.5 = rep(NA, B),
  res.50 = rep(NA, B),
  res.500 = rep(NA, B),
  res.5000 = rep(NA, B)
)
for (i in 1:B) {
  sub <- sample(x = população$Variável,
                size = 5,
                replace = TRUE)
  reamostra$res.5[i] <- mean(sub)
  sub <- sample(x = população$Variável,
                size = 50,
                replace = TRUE)
  reamostra$res.50[i] <- mean(sub)
  sub <- sample(x = população$Variável,
                size = 500,
                replace = TRUE)
  reamostra$res.500[i] <- mean(sub)
  sub <- sample(x = população$Variável,
                size = 5000,
                replace = TRUE)
  reamostra$res.5000[i] <- mean(sub)
}
names(reamostra) <- c(
  paste0(
    "Amostra (n = 5)",
    "\n",
    "média = ",
    round(mean(reamostra$res.5), digits = 3),
    "\n",
    "desvio-padrão = ",
    round(sd(reamostra$res.5), digits = 3)
  ),
  paste0(
    "Amostra (n = 50)",
    "\n",
    "média = ",
    round(mean(reamostra$res.50), digits = 3),
    "\n",
    "desvio-padrão = ",
    round(sd(reamostra$res.50), digits = 3)
  ),
  paste0(
    "Amostra (n = 500)",
    "\n",
    "média = ",
    round(mean(reamostra$res.500), digits = 3),
    "\n",
    "desvio-padrão = ",
    round(sd(reamostra$res.500), digits = 3)
  ),
  paste0(
    "Amostra: (n = 5000)",
    "\n",
    "média = ",
    round(mean(reamostra$res.5000), digits = 3),
    "\n",
    "desvio-padrão = ",
    round(sd(reamostra$res.5000), digits = 3)
  )
)

# histograma de densidade da reamostra utilizando grid por reamostra
histograma_reamostra <- reamostra %>%
  tidyr::pivot_longer(cols = 1:4,
                      names_to = "reamostra",
                      values_to = "valor") %>%
  ggplot2::ggplot(ggplot2::aes(x = valor)) +
  ggplot2::geom_histogram(
    ggplot2::aes(y = ggplot2::after_stat(density)),
    binwidth = 1,
    boundary = 0,
    fill = "grey",
    color = "black",
    alpha = 0.5
  ) +
  ggplot2::geom_density() +
  ggplot2::facet_wrap( ~ reamostra, ncol = 2) +
  ggplot2::labs(title = "Histogramas representando as médias \n de 100 amostras de tamanhos diferentes \n tomadas da população \n com reposição e igual probabilidade",
                x = "Variável",
                y = "Densidade") +
  ggplot2::theme_bw() +
  ggplot2::theme(
    plot.title = ggplot2::element_text(hjust = 0.5),
    axis.title = ggplot2::element_text(size = 9),
    axis.text = ggplot2::element_text(size = 9),
    axis.text.x = ggplot2::element_text(angle = 45, hjust = 1)
  )
```

-   No exemplo abaixo, uma variável aleatória numérica com distribuição uniforme no espaço amostral $S=[18;65]$ tem média $\mu$ = `r round(mean(população$Variável), digits = 3)` e variância $\sigma^{2}$ = `r round(var(população$Variável), digits = 3)`. A distribuição amostral da média de `r B` amostras de tamanho 5, 50, 500 e 5000 tomadas da população com reposição e igual probabilidade se aproxima de uma distribuição normal com média $\mu$ = `r round(mean(reamostra[, 4]), digits = 3)` e variância $\sigma^{2}$ = `r round(var(reamostra[, 4]), digits = 3)`, independentemente da distribuição da população:

<br>

```{r teorema-central-limite-continua-plot, echo = FALSE, warning = FALSE, message = FALSE, fig.align = 'center', results = "asis", fig.fullwidth = TRUE, fig.cap = "Esquerda: Histogramas de uma variável aleatória com distribuição uniforme (N = 100). Direita: Histogramas da média de 100 amostras de tamanhos 5, 50, 500 e 5000 tomadas da população com reposição e igual probabilidade."}
# exibe os histogramas
gridExtra::grid.arrange(histograma_pop,
                        histograma_reamostra,
                        ncol = 2)
```

```{r teorema-central-limite-dado, include = FALSE, echo = FALSE, results = "hide"}
# para garantir a reprodutibilidade
set.seed(1234)

# carrega os pacotes
library(dplyr)

# simula o lançamento de 1 dado B vezes
N <- 100
população <- data.frame(Variável = tidydice::roll_dice(times = N)$result)

# histograma de densidade da lançamentos
histograma_pop <-
  ggplot2::ggplot(população, ggplot2::aes(x = Variável)) +
  ggplot2::geom_histogram(
    ggplot2::aes(y = ggplot2::after_stat(density)),
    binwidth = 1,
    boundary = 0,
    fill = "grey",
    color = "black",
    alpha = 0.5
  ) +
  ggplot2::geom_density() +
  ggplot2::labs(
    title = paste0(
      "População (N = ", N, ")",
      "\n",
      "média = ",
      round(mean(população$Variável), digits = 3),
      "\n",
      "desvio-padrão = ",
      round(sd(população$Variável), digits = 3)
    ),
    x = "Variável",
    y = "Densidade"
  ) +
  ggplot2::theme_bw() +
  ggplot2::theme(
    plot.title = ggplot2::element_text(hjust = 0.5),
    axis.title = ggplot2::element_text(size = 12),
    axis.text = ggplot2::element_text(size = 10),
    axis.text.x = ggplot2::element_text(angle = 45, hjust = 1)
  )

B <- 100
# armazena as médias das amostras de tamanho B
reamostra <- data.frame(
  res.5 = rep(NA, B),
  res.50 = rep(NA, B),
  res.500 = rep(NA, B),
  res.5000 = rep(NA, B)
)
for (i in 1:B) {
  sub <- sample(x = população$Variável,
                size = 5,
                replace = TRUE)
  reamostra$res.5[i] <- mean(sub)
  sub <- sample(x = população$Variável,
                size = 50,
                replace = TRUE)
  reamostra$res.50[i] <- mean(sub)
  sub <- sample(x = população$Variável,
                size = 500,
                replace = TRUE)
  reamostra$res.500[i] <- mean(sub)
  sub <- sample(x = população$Variável,
                size = 5000,
                replace = TRUE)
  reamostra$res.5000[i] <- mean(sub)
}
names(reamostra) <- c(
  paste0(
    "Amostra (n = 5)",
    "\n",
    "média = ",
    round(mean(reamostra$res.5), digits = 3),
    "\n",
    "desvio-padrão = ",
    round(sd(reamostra$res.5), digits = 3)
  ),
  paste0(
    "Amostra (n = 50)",
    "\n",
    "média = ",
    round(mean(reamostra$res.50), digits = 3),
    "\n",
    "desvio-padrão = ",
    round(sd(reamostra$res.50), digits = 3)
  ),
  paste0(
    "Amostra (n = 500)",
    "\n",
    "média = ",
    round(mean(reamostra$res.500), digits = 3),
    "\n",
    "desvio-padrão = ",
    round(sd(reamostra$res.500), digits = 3)
  ),
  paste0(
    "Amostra: (n = 5000)",
    "\n",
    "média = ",
    round(mean(reamostra$res.5000), digits = 3),
    "\n",
    "desvio-padrão = ",
    round(sd(reamostra$res.5000), digits = 3)
  )
)

# histograma de densidade da reamostra utilizando grid por reamostra
histograma_reamostra <- reamostra %>%
  tidyr::pivot_longer(cols = 1:4,
                      names_to = "reamostra",
                      values_to = "valor") %>%
  ggplot2::ggplot(ggplot2::aes(x = valor)) +
  ggplot2::geom_histogram(
    ggplot2::aes(y = ggplot2::after_stat(density)),
    binwidth = 1,
    boundary = 0,
    fill = "grey",
    color = "black",
    alpha = 0.5
  ) +
  ggplot2::geom_density() +
  ggplot2::facet_wrap( ~ reamostra, ncol = 2) +
  ggplot2::labs(title = "Histogramas representando as médias \n de 100 amostras de tamanhos diferentes \n tomadas da população \n com reposição e igual probabilidade",
                x = "Variável",
                y = "Densidade") +
  ggplot2::theme_bw() +
  ggplot2::theme(
    plot.title = ggplot2::element_text(hjust = 0.5),
    axis.title = ggplot2::element_text(size = 9),
    axis.text = ggplot2::element_text(size = 9),
    axis.text.x = ggplot2::element_text(angle = 45, hjust = 1)
  )
```

<br>

-   Em outro exemplo, o lançamento de um dado com distribuição uniforme no espaço amostral $S=\{1,2,3,4,5,6\}$ tem média $\mu$ = `r round(mean(população$Variável), digits = 3)` e variância $\sigma^{2}$ = `r round(var(população$Variável), digits = 3)`. A distribuição amostral da média de `r B` amostras de tamanho 5, 50, 500 e 5000 tomadas da população com reposição e igual probabilidade se aproxima de uma distribuição normal com média $\mu$ = `r round(mean(reamostra[, 4]), digits = 3)` e variância $\sigma^{2}$ = `r round(var(reamostra[, 4]), digits = 3)`, independentemente da distribuição da população:

<br>

```{r teorema-central-limite-dado-plot, echo = FALSE, warning = FALSE, message = FALSE, fig.align = 'center', results = "asis", fig.fullwidth = TRUE, fig.cap = "Esquerda: Histogramas de lançament de 1 dado com distribuição uniforme (N = 100). Direita: Histogramas da média de 100 amostras de tamanhos 5, 50, 500 e 5000 tomadas da população com reposição e igual probabilidade."}
# exibe os histogramas
gridExtra::grid.arrange(histograma_pop,
                        histograma_reamostra,
                        ncol = 2)
```

```{r teorema-central-limite-moeda, include = FALSE, echo = FALSE, results = "hide"}
# para garantir a reprodutibilidade
set.seed(1234)

# carrega os pacotes
library(dplyr)

# simula o lançamento de 1 moeda B vezes
N <- 100
população <- data.frame(Variável = tidydice::flip_coin(times = N)$result)

# subtrai 1 para codificar (0,1)
população$Variável <- população$Variável - 1

# histograma de densidade da lançamentos
histograma_pop <-
  ggplot2::ggplot(população, ggplot2::aes(x = Variável)) +
  ggplot2::geom_histogram(
    ggplot2::aes(y = ggplot2::after_stat(density)),
    binwidth = 1,
    boundary = 0,
    fill = "grey",
    color = "black",
    alpha = 0.5
  ) +
  ggplot2::geom_density() +
  ggplot2::labs(
    title = paste0(
      "População (N = ", N, ")",
      "\n",
      "média = ",
      round(mean(população$Variável), digits = 3),
      "\n",
      "desvio-padrão = ",
      round(sd(população$Variável), digits = 3)
    ),
    x = "Variável",
    y = "Densidade"
  ) +
  ggplot2::theme_bw() +
  ggplot2::theme(
    plot.title = ggplot2::element_text(hjust = 0.5),
    axis.title = ggplot2::element_text(size = 12),
    axis.text = ggplot2::element_text(size = 10),
    axis.text.x = ggplot2::element_text(angle = 45, hjust = 1)
  )

B <- 100
# armazena as médias das amostras de tamanho B
reamostra <- data.frame(
  res.5 = rep(NA, B),
  res.50 = rep(NA, B),
  res.500 = rep(NA, B),
  res.5000 = rep(NA, B)
)
for (i in 1:B) {
  sub <- sample(x = população$Variável,
                size = 5,
                replace = TRUE)
  reamostra$res.5[i] <- mean(sub)
  sub <- sample(x = população$Variável,
                size = 50,
                replace = TRUE)
  reamostra$res.50[i] <- mean(sub)
  sub <- sample(x = população$Variável,
                size = 500,
                replace = TRUE)
  reamostra$res.500[i] <- mean(sub)
  sub <- sample(x = população$Variável,
                size = 5000,
                replace = TRUE)
  reamostra$res.5000[i] <- mean(sub)
}
names(reamostra) <- c(
  paste0(
    "Amostra (n = 5)",
    "\n",
    "média = ",
    round(mean(reamostra$res.5), digits = 3),
    "\n",
    "desvio-padrão = ",
    round(sd(reamostra$res.5), digits = 3)
  ),
  paste0(
    "Amostra (n = 50)",
    "\n",
    "média = ",
    round(mean(reamostra$res.50), digits = 3),
    "\n",
    "desvio-padrão = ",
    round(sd(reamostra$res.50), digits = 3)
  ),
  paste0(
    "Amostra (n = 500)",
    "\n",
    "média = ",
    round(mean(reamostra$res.500), digits = 3),
    "\n",
    "desvio-padrão = ",
    round(sd(reamostra$res.500), digits = 3)
  ),
  paste0(
    "Amostra: (n = 5000)",
    "\n",
    "média = ",
    round(mean(reamostra$res.5000), digits = 3),
    "\n",
    "desvio-padrão = ",
    round(sd(reamostra$res.5000), digits = 3)
  )
)

# histograma de densidade da reamostra utilizando grid por reamostra
histograma_reamostra <- reamostra %>%
  tidyr::pivot_longer(cols = 1:4,
                      names_to = "reamostra",
                      values_to = "valor") %>%
  ggplot2::ggplot(ggplot2::aes(x = valor)) +
  ggplot2::geom_histogram(
    ggplot2::aes(y = ggplot2::after_stat(density)),
    binwidth = 1,
    boundary = 0,
    fill = "grey",
    color = "black",
    alpha = 0.5
  ) +
  ggplot2::geom_density() +
  ggplot2::facet_wrap( ~ reamostra, ncol = 2) +
  ggplot2::labs(title = "Histogramas representando as médias \n de 100 amostras de tamanhos diferentes \n tomadas da população \n com reposição e igual probabilidade",
                x = "Variável",
                y = "Densidade") +
  ggplot2::theme_bw() +
  ggplot2::theme(
    plot.title = ggplot2::element_text(hjust = 0.5),
    axis.title = ggplot2::element_text(size = 9),
    axis.text = ggplot2::element_text(size = 9),
    axis.text.x = ggplot2::element_text(angle = 45, hjust = 1)
  )
```

<br>

-   Mais um exemplo, o lançamento de uma moeda com distribuição uniforme no espaço amostral $S=\{0,1\}$ --- codificado para $sucesso = 1$ e $insucesso = 0$ --- tem média $\mu$ = `r round(mean(população$Variável), digits = 3)` e variância $\sigma^{2}$ = `r round(var(população$Variável), digits = 3)`. A distribuição amostral da média de `r B` amostras de tamanho 5, 50, 500 e 5000 tomadas da população com reposição e igual probabilidade se aproxima de uma distribuição normal com média $\mu$ = `r round(mean(reamostra[, 4]), digits = 3)` e variância $\sigma^{2}$ = `r round(var(reamostra[, 4]), digits = 3)`, independentemente da distribuição da população:

<br>

```{r teorema-central-limite-moeda-plot, echo = FALSE, warning = FALSE, message = FALSE, fig.align = 'center', results = "asis", fig.fullwidth = TRUE, fig.cap = "Esquerda: Histogramas de lançament de 1 moeda com distribuição uniforme (N = 100). Direita: Histogramas da média de 100 amostras de tamanhos 5, 50, 500 e 5000 tomadas da população com reposição e igual probabilidade."}
# exibe os histogramas
gridExtra::grid.arrange(histograma_pop,
                        histograma_reamostra,
                        ncol = 2)
```

<br>

### Quais as condições de validade do teorema central do limite?

-   As condições de validade do teorema central do limite são:[@kwak2017]

    -   As variáveis aleatórias devem ser independentes e identicamente distribuídas (*independent and identically distributed* ou i.i.d.);

    -   As variáveis aleatórias devem ter média $\mu$ e variância $\sigma^{2}$ finitas;

    -   O tamanho da amostra deve ser suficientemente grande (geralmente, $n \geq 30$).

<br>

### Qual a relação entre a lei dos grandes números e o teorema central do limite?

-   A lei dos grandes números é um precursor do teorema central do limite, pois estabelece que a média da amostra se torna cada vez mais próxima da média populacional (isto é, mais representativa) à medida que o tamanho da amostra aumenta, e o teorema central do limite demonstra que o a distribuição da soma das variáveis aleatórias se aproxima de uma distribuição normal também à medida que o tamanho da amostra aumenta.[@REF]

<br>

### Qual a relevância do teorema central do limite para a análise estatística?

-   O teorema central do limite explica porque os testes paramétricos têm maior poder estatístico do que os testes não paramétricos, os quais não requerem suposições de distribuição de probabilidade.[@kwak2017]

-   O teorema central do limite implica que os métodos estatísticos que se aplicam a distibuições normais podem ser aplicados a outras distribuições quando suas suposições são satisfeitas.[@kwak2017]

-   Como o teorema central do limite determina a distribuição amostral $Z$ - equação \@ref(eq:central-limit-theorem-z) - das médias com tamanho amostral suficientemente grande, a média pode ser padronizada para uma distribuição normal com média 0 e variância 1, $N(0,1)$:[@kwak2017]

<br>

\begin{equation}
(\#eq:central-limit-theorem-z)
Z = \frac{\bar{X} - \mu}{\sigma / \sqrt{n}}
\end{equation}

<br>

-   Para amostras com $n \geq 30$, a distribuição amostral Student-*t* se aproxima da distribuição normal padrão $Z$ e, portanto, as suposições sobre a distribuição populacional não são mais necessárias de acordo com o teorema central do limite. Neste cenário, a suposição de distribuição normal pode ser usada para a distribuição de probabilidade.[@kwak2017]

<br>

## Regressão para a média

<br>

### O que é regressão para a média?

-   Regressão para a média[@galton1886] é um fenômeno estatístico que ocorre quando uma variável aleatória $X$ é medida na mesma unidade de análise em dois ou mais momentos diferentes, $X_{1}$, $X_{2}$, ..., $X_{t}$ e $X_{t}$ é mais próximo da média populacional do que $X_{1}$, ou seja, $E(X_{t})$ é mais próxima de $E(X)$ do que $E(X_{1})$ é de $E(X)$.[@barnett2004]

-   O valor real - sem erros aleatório ou sistemático - em geral não é conhecido, mas pode ser estimado pela média de várias observações.[@barnett2004]

-   Regressão para a média pode ocorrer em qualquer pesquisa cujo delineamento envolva medidas repetidas.[@senn2011]

-   Em medidas repetidas, a média de várias observações é mais próxima da média verdadeira do que qualquer observação individual, pois o erro aleatório é reduzido pela média.[@barnett2004]

-   Valores extremos - em direção ao mínimo ou máximo - em uma medição inicial tendem a ser seguidos por valores mais próximos da média (valor real) na medição subsequente.[@barnett2004]

```{r regressao-media, include = FALSE, echo = FALSE, results = "hide"}
# simula uma distribuição normal
set.seed(1234)
amostra <- data.frame(Variável = rnorm(100000, mean = 120, sd = 1))

# seleciona um dado aleatório da amostra
dado1 <- round(sample(amostra$Variável, 1), digits = 0)

# seleciona outro dado aleatório da amostra
dado2 <- round(sample(amostra$Variável, 1), digits = 0)
```

-   No exemplo abaixo, a 2a medida (dado 2 = `r dado2`) é mais próxima da média (valor real = `r round(mean(amostra$Variável), 1)`) do que a 1a medida (dado 1 = `r dado1`):

<br>

```{r regressao-media-plot, echo = FALSE, warning = FALSE, message = FALSE, fig.align = 'center', results = "asis", fig.fullwidth = TRUE, fig.cap = "Representação gráfica da regressão para a média em medidas repetidas. A segunda medida (dado 2) é mais próxima da média (valor real) do que a primeira medida (dado 1)."}
# gráfico de distribuição da amostra com os dois dados aleatórios
ggplot2::ggplot(amostra, ggplot2::aes(x = Variável)) +
  ggplot2::geom_density(alpha = 0.2, fill = "grey") +
  ggplot2::geom_vline(xintercept = dado1, color = "black", linetype = "dashed") +
  ggplot2::geom_vline(xintercept = dado2, color = "black", linetype = "dashed") +
  ggplot2::geom_vline(xintercept = mean(amostra$Variável), color = "black", linetype = "dashed") +
  ggplot2::geom_text(ggplot2::aes(x = dado1, y = 0, label = "Dado 1", hjust = 1.1, vjust = 1.1), color = "black", size = 3) +
  ggplot2::geom_text(ggplot2::aes(x = dado2, y = 0, label = "Dado 2", hjust = 1.1, vjust = 1.1), color = "black", size = 3) +
  ggplot2::geom_text(ggplot2::aes(x = mean(amostra$Variável), y = 0, label = "Média (valor real)", hjust = 1.1, vjust = 1.1), color = "black", size = 3) +
  ggplot2::labs(x = "Variável", y = "Densidade") +
  ggplot2::theme(ggplot2::element_blank(), panel.grid.minor = ggplot2::element_blank(), panel.grid.major = ggplot2::element_blank()) +
  ggplot2::scale_x_continuous(breaks = round(seq(min(amostra$Variável), max(amostra$Variável), by = 1),0))
```

<br>

### Qual a causa da regressão para a média?

-   A regressão para a média pode ser atribuída ao erro aleatório, que é a variação não sistemática nos valores observados em torno de uma média verdadeira (por exemplo, erro de medição aleatório ou variações aleatórias em um participante).[@barnett2004]

-   Regrssão para a média é uma consequência da observação de que dados extremos não se repetem com frequência.[@senn2011]

-   Deve-se assumir que a regressão para a média ocorreu até que os dados mostrem o contrário.[@barnett2004]

<br>

### Por que detectar o fenômeno de regressão para a média?

-   A regressão para a média pode levar a conclusões errôneas sobre a eficácia de uma intervenção, pois a mudança observada pode ser devida ao erro aleatório e não ao tratamento.[@senn2011]

<br>

### Com detectar o fenômeno de regressão para a média?

-   O fenômeno de regressão para a média pode ser detectado por meio de gráfico de dispersão da diferença (estudos transversais) ou mudança (estudos longitudinais) versus os valores da 1a medida.[@barnett2004]

<br>

::: {.infobox .Rlogo data-latex="{images/Rlogo}"}
O pacote *regtomean*[@regtomean] fornece as funções [*cordata*](https://www.rdocumentation.org/packages/regtomean/versions/1.1/topics/cordata) para calcular a correlação entre medidas tipo antes--e-depois e [*meechua_reg*](https://www.rdocumentation.org/packages/regtomean/versions/1.1/topics/meechua_reg) para ajustar modelos lineares de regressão.
:::

<br>

### Como o fenômeno de regressão para a média pode ser evitado?

-   Aloque os participantes de modo aleatório nos grupos de tratamento e controle pode reduzir o fenômeno de regressão para a média.[@barnett2004]

-   Selecione participantes com base em medidas repetidas ao invés de medidas únicas.[@barnett2004]

<br>
