# **Pensamento metodológico** {#pensamento-metodologico}

<br>

## Metodologia da pesquisa

<br>

### O que é metodologia da pesquisa?

-   A utilização de um vocabulário próprio --- incluindo termos frequentemente usados em metodologia, epidemiologia e estatística --- facilita a discussão na comunidade científica e melhora a compreensão das publicações.[@amatuzzi2006; @amatuzzi2006a]

<br>

## Relação Estatística-Metodologia

<br>

### Qual a relação entre estatística e metodologia da pesquisa?

-   .[@munafò2017]

<br>

```{r, include = TRUE, echo = FALSE, warning = FALSE, message = FALSE, appendix = TRUE, fig.align = 'center', layout='Blank', ph=officer::ph_location_fullsize(), results = "asis", fig.fullwidth = TRUE, fig.cap = "Mapa mental da relação entre o pensamento estatístico e o pensamento metodológico."}
DiagrammeR::mermaid(
  "

graph TB

A(Projeto <br/>de pesquisa) --- B(Geração e especificação <br/> de hipóteses)
B(Geração e especificação <br/> de hipóteses)-->C(Delineamento <br/> do estudo)
C(Delineamento do estudo)-->D(Realização do estudo <br/> e coleta de dados)
D(Realização do estudo e coleta de dados)-->E(Análise de dados e teste de hipóteses)
E(Análise de dados <br/> e teste de hipóteses)-->F(Interpretação de resultados)
F(Interpretação <br/> de resultados)-->G(Publicação e/ou realização <br/> do próximo experimento)

H(Elaboração das hipóteses <br/> nula e alternativa)-.->B(Geração e especificação <br/> de hipóteses)
I(Seleção das análises <br/> descritiva/inferencial e testes)-.->C(Delineamento <br/> do estudo)
J(Análise inicial <br/> de dados)-.->D(Realização do estudo <br/> e coleta de dados)
K(Análise <br/> inferencial)-.->E(Análise de dados <br/> e teste de hipóteses)
L(Tamanho do efeito <br/> e P-valor)-.->F(Interpretação <br/> de resultados)
M(Redação <br/> dos resultados)-.->G(Publicação e/ou realização <br/> do próximo experimento)

H-->I
I-->J
J-->K
K-->L
L-->M

style H fill:#FFFFFF00;
style I fill:#FFFFFF00;
style J fill:#FFFFFF00;
style K fill:#FFFFFF00;
style L fill:#FFFFFF00;
style M fill:#FFFFFF00;

"
)
```

<br>

## Pré-registro

<br>

### O que é pré-registro?

- .[@REF]

<br>

## Reprodutibilidade

<br>

### O que é reprodutibilidade?

-   Reprodutibilidade é a habilidade de se obter resultados iguais ou similares quando uma análise ou teste estatístico é repetido.[@resnik2016; @hofner2015; @mair2016]

<br>

### Por que reprodutibilidade é importante?

-   Analisar a reprodutibilidade pode fornecer evidências a respeito da objetividade e confiabilidade dos achados, em detrimento de terem sido obtidos devido a vieses ou ao acaso.[@resnik2016]

-   A reprodutibilidade não é apenas uma questão metodológica, mas também ética, uma vez que pode envolver mal práticas científicas como fabricação e/ou falsificação de dados.[@resnik2016]

-   Reprodutibilidade pode ser considerada um padrão mínimo em pesquisa científica.[@hofner2015]

<br>

### Como contribuir para a reprodutibilidade?

-   Disponibilize publicamente os bancos de dados, respeitando as considerações éticas vigentes (ex.: autorização dos participantes e do Comitê de Ética em Pesquisa) e internacionalmente.[@mair2016]

-   Produza manuscritos reprodutíveis - manuscritos executáveis ou relatórios dinâmicos - que permitem a integração do banco de dados da(s) amostra(s), do(s) script(s) de análise estatística (incluindo comentários para sua interpretação), dos pacotes ou bibliotecas utilizados, das fontes e referências bibliográficas citadas, além dos demais elementos textuais (tabelas, gráficos) - todos gerados dinamicamente.[@hinsen2011]

<br>

## Robustez

<br>

### O que é robustez?

-   .[@REF]

<br>

## Replicabilidade

<br>

### O que é replicabilidade?

-   Replicabilidade é a habilidade de se obter conclusões iguais ou similares quando um experimento é repetido.[@hofner2015; @mair2016]

<br>

## Generalização

<br>

### O que é generalização?

-   Generalização refere-se à extrapolação das conclusões do estudo, observados na amostra, para a população.[@Banerjee2010]

<br>

```{r generalizacao, echo = FALSE, warning = FALSE, message = FALSE, appendix = TRUE, fig.align = 'center', layout='Blank', ph=officer::ph_location_fullsize(), results = "asis", fig.fullwidth = TRUE, fig.cap = "Representação esquemática da generalização de uma amostra para a população."}
# Dados da população e amostra
set.seed(123)
pop_n <- 50
sample_n <- 10

# Reduzindo os raios internos para posicionar os ícones mais perto do centro
radius_pop <- runif(pop_n, 0.5, 2.5)
radius_sample <- runif(sample_n, 0.5, 1.5)

# Geração das posições para a população (círculo à esquerda)
angle_pop <- seq(0, 2 * pi, length.out = pop_n + 1)[-1]
pop_df <- data.frame(
  id = 1:pop_n,
  x_pop = cos(angle_pop) * radius_pop - 4,
  y_pop = sin(angle_pop) * radius_pop
)

# Seleção aleatória da amostra
sample_ids <- sample(pop_df$id, sample_n)
sample_df <- pop_df %>%
  dplyr::filter(id %in% sample_ids) %>%
  dplyr::mutate(
    angle = seq(0, 2 * pi, length.out = sample_n + 1)[-1],
    x_sample = cos(angle) * radius_sample + 4,
    y_sample = sin(angle) * radius_sample
  )

# Atribui o ícone após os data.frames estarem prontos
pop_df$label <- "./images/person.svg"
sample_df$label <- "./images/person.svg"

# Base de setas (amostragem)
setas_df <- sample_df %>%
  dplyr::select(id, x_pop, y_pop, x_sample, y_sample)

# Plot
ggplot2::ggplot() +
  # Círculo da população
  ggforce::geom_circle(ggplot2::aes(x0 = -4, y0 = 0, r = 3),
                       color = "black",
                       linewidth = 1) +
  ggimage::geom_image(data = pop_df,
                      ggplot2::aes(x = x_pop, y = y_pop, image = label),
                      size = 0.07) +
  ggplot2::annotate(
    "text",
    x = -4, y = 3.5,
    label = "População",
    size = 5, fontface = "bold"
  ) +
  
  # Círculo da amostra
  ggforce::geom_circle(ggplot2::aes(x0 = 4, y0 = 0, r = 1.8),
                       color = "black",
                       linewidth = 1) +
  ggimage::geom_image(
    data = sample_df,
    ggplot2::aes(x = x_sample, y = y_sample, image = label),
    size = 0.07
  ) +
  ggplot2::annotate(
    "text",
    x = 4, y = 2.3,
    label = "Amostra",
    size = 5, fontface = "bold"
  ) +
  
  # Setas (amostragem) população -> amostra
  ggplot2::geom_curve(
    data = setas_df,
    ggplot2::aes(
      x = x_pop, y = y_pop,
      xend = x_sample, yend = y_sample
    ),
    arrow = ggplot2::arrow(length = grid::unit(0.2, "cm")),
    color = "lightgray",
    linewidth = 0.7,
    curvature = -0.2
  ) +
  
  # NOVO: Seta grossa Amostra -> População (inferência/generalização)
  ggplot2::geom_curve(
    ggplot2::aes(x = 4, y = 0, xend = -4, yend = 0),
    arrow = ggplot2::arrow(length = grid::unit(0.35, "cm"), type = "closed"),
    curvature = -0.1,
    color = "darkgray",
    linewidth = 2
  ) +
  # NOVO: Título da seta de inferência
  ggplot2::annotate(
    "text",
    x = 0, y = -2.2,
    label = "Generalização",
    color = "darkgray",
    size = 5,
    fontface = "italic"
  ) +
  
  ggplot2::coord_fixed() +
  ggplot2::theme_void() +
  # Texto "Amostragem"
  ggplot2::annotate(
    "text",
    x = 0, y = 3,
    label = "Amostragem",
    color = "darkgray",
    size = 5,
    fontface = "italic"
  )
```

<br>

```{r, echo=FALSE, warning=FALSE, results='asis', eval=knitr::is_html_output()}
cat(readLines("citation.html"), sep = "\n")
```

<br>
