# **Pensamento metodológico** {#pensamento-metodologico}

<br>

## Metodologia da pesquisa

<br>

### O que é metodologia da pesquisa?

-   A utilização de um vocabulário próprio --- incluindo termos frequentemente usados em metodologia, epidemiologia e estatística --- facilita a discussão na comunidade científica e melhora a compreensão das publicações.[@amatuzzi2006; @amatuzzi2006a]

<br>

## Relação Estatística-Metodologia

<br>

### Qual a relação entre estatística e metodologia da pesquisa?

-   .[@munafò2017]

<br>

```{r, include = TRUE, echo = FALSE, warning = FALSE, message = FALSE, appendix = TRUE, fig.align = 'center', layout='Blank', ph=officer::ph_location_fullsize(), results = "asis", fig.fullwidth = TRUE, fig.cap = "Mapa mental da relação entre o pensamento estatístico e o pensamento metodológico."}
DiagrammeR::mermaid(
  "

graph TB

A(Projeto <br/>de pesquisa) --- B(Geração e especificação <br/> de hipóteses)
B(Geração e especificação <br/> de hipóteses)-->C(Delineamento <br/> do estudo)
C(Delineamento do estudo)-->D(Realização do estudo <br/> e coleta de dados)
D(Realização do estudo e coleta de dados)-->E(Análise de dados e teste de hipóteses)
E(Análise de dados <br/> e teste de hipóteses)-->F(Interpretação de resultados)
F(Interpretação <br/> de resultados)-->G(Publicação e/ou realização <br/> do próximo experimento)

H(Elaboração das hipóteses <br/> nula e alternativa)-.->B(Geração e especificação <br/> de hipóteses)
I(Seleção das análises <br/> descritiva/inferencial e testes)-.->C(Delineamento <br/> do estudo)
J(Análise inicial <br/> de dados)-.->D(Realização do estudo <br/> e coleta de dados)
K(Análise <br/> inferencial)-.->E(Análise de dados <br/> e teste de hipóteses)
L(Tamanho do efeito <br/> e P-valor)-.->F(Interpretação <br/> de resultados)
M(Redação <br/> dos resultados)-.->G(Publicação e/ou realização <br/> do próximo experimento)

H-->I
I-->J
J-->K
K-->L
L-->M

style H fill:#FFFFFF00;
style I fill:#FFFFFF00;
style J fill:#FFFFFF00;
style K fill:#FFFFFF00;
style L fill:#FFFFFF00;
style M fill:#FFFFFF00;

"
)
```

<br>

## Pesquisa quantitativa vs. qualitativa

<br>

### O que significa a distinção entre pesquisa qualitativa e quantitativa?

-   A divisão entre quantitativo e qualitativo é amplamente usada, mas é considerada por muitos autores como superficial ou imprecisa. Em geral, associa-se o qualitativo à exploração detalhada de casos e significados, e o quantitativo ao uso de estatística e amostras maiores.[@wood2010]

-   Tais associações ocultam múltiplas dimensões — por exemplo, análise estatística vs. não estatística e teste de hipóteses vs. indução — que não coincidem perfeitamente.[@wood2010]

<br>

### Por que essa dicotomia pode ser problemática?

-   Ao assumir apenas duas categorias, deixamos de lado possibilidades metodológicas úteis, como indução estatística (uso de estatística para construir teorias a partir dos dados) e teste de hipóteses não estatístico (avaliação de hipóteses em estudos de caso ou comparações conceituais).[@wood2010]

-   A consequência é restringir artificialmente a variedade de métodos possíveis e criar mal-entendidos sobre o que cada termo implica.[@wood2010]

<br>

### Qual é uma alternativa para pensar o debate?

-   Usar termos mais específicos como “dados ricos” (*rich data*), “abordagem estatística”, “ilustração de possibilidades”, “teste de hipóteses”, “seguimento de paradigma”.[@wood2010]

-   Descrever com clareza como os dados foram coletados, analisados e interpretados, sem recorrer a rótulos amplos que podem confundir ou carregar preconceitos metodológicos.[@wood2010]

<br>

## Pesquisa de métodos mistos

<br>

### O que é pesquisa de métodos mistos?

-   Método misto é uma metodologia que integra de forma sistemática abordagens quantitativas e qualitativas em um único estudo, com o objetivo de responder a perguntas de pesquisa de maneira mais completa.[@lall2021]

-   Essa integração não é apenas a justaposição de duas técnicas; trata-se de um processo intencional de “mistura” de dados e interpretações em etapas como coleta, análise e interpretação, criando uma compreensão mais robusta.[@lall2021]

<br>

### Quais são as principais dimensões do desenho de métodos mistos?

-   O desenho de pesquisa em métodos mistos deve considerar dimensões como propósito do estudo, orientação teórica, tempo (simultâneo ou sequencial), pontos de integração entre componentes, complexidade e se o desenho é planejado ou emergente.[@schoonenboom2017]

-   Entre as razões clássicas para combinar métodos estão: triangulação, complementaridade, desenvolvimento (um método orienta o outro), iniciação (explorar contradições) e expansão (ampliar o alcance da pesquisa).[@schoonenboom2017]

<br>

### Quais são os delineamentos centrais em pesquisa de métodos mistos?

-   Três delineamentos principais são descritos como centrais: convergente, sequencial explanatório e sequencial exploratório.[@lall2021]

-   Convergente: coleta e análise de dados quantitativos e qualitativos em paralelo, com integração na interpretação.[@lall2021]

-   Sequencial explanatório: inicia com dados quantitativos, seguidos por qualitativos para explicar ou expandir os achados.[@lall2021]

-   Sequencial exploratório: inicia com dados qualitativos, seguidos por quantitativos que testam ou generalizam os resultados iniciais.[@lall2021]

-   Tipologias adicionais incluem delineamentos incorporados (*embedded*), transformativos (inspirados em perspectivas críticas, feministas ou de justiça social) e multifásicos, que combinam várias fases ao longo do tempo.[@schoonenboom2017]

<br>

## Pesquisa exploratória vs. confirmatória

<br>

### O que são pesquisas exploratórias e confirmatórias?

-   Confirmatória: teste planejado *a priori* de hipóteses com plano analítico predefinido (variáveis, modelos, critérios de exclusão, correções para múltiplos testes). Favorece controle de erro tipo I e interpretações diretas.[@rubin2022]

-   Exploratória: testes pós-hoc motivados pelos dados, voltados a descoberta de padrões, geração/refinamento de hipóteses e checagens de plausibilidade. Pode revelar relações não antecipadas e orientar estudos futuros.[@rubin2022]

<br>

### Por que a dicotomia é limitada?

-   Na prática, há um *continuum* entre exploração e confirmação; muitos estudos combinam elementos de ambos em momentos distintos (p.ex., análises principais confirmatórias + análises de sensibilidade/descoberta).[@rubin2022]

-   Análises exploratórias não são inerentemente inferiores: quando bem justificadas e comparando explicações alternativas, podem aumentar a rigorosidade do teste e produzir inferências informativas.[@rubin2022]

<br>

### Quais são as boas práticas de transparência?

-   Rotular claramente quais análises são confirmatórias e quais são exploratórias.[@rubin2022]

-   Pré-registrar hipóteses e plano confirmatório; documentar desvios e justificá-los.[@rubin2022]

-   Relatar análises de sensibilidade (modelos alternativos, decisões analíticas razoáveis) para avaliar robustez.[@rubin2022]

-   Disponibilizar dados e código sempre que eticamente possível, distinguindo scripts confirmatórios de scripts exploratórios.[@rubin2022]

<br>

## Pesquisa translacional

<br>

### O que é pesquisa translacional?

-   .[@REF]

<br>

## Pré-registro

<br>

### O que é pré-registro?

-   .[@REF]

<br>

## Reprodutibilidade

<br>

### O que é reprodutibilidade?

-   Reprodutibilidade é a habilidade de se obter resultados iguais ou similares quando uma análise ou teste estatístico é repetido.[@resnik2016; @hofner2015; @mair2016]

<br>

### Por que reprodutibilidade é importante?

-   Analisar a reprodutibilidade pode fornecer evidências a respeito da objetividade e confiabilidade dos achados, em detrimento de terem sido obtidos devido a vieses ou ao acaso.[@resnik2016]

-   A reprodutibilidade não é apenas uma questão metodológica, mas também ética, uma vez que pode envolver mal práticas científicas como fabricação e/ou falsificação de dados.[@resnik2016]

-   Reprodutibilidade pode ser considerada um padrão mínimo em pesquisa científica.[@hofner2015]

<br>

### Como contribuir para a reprodutibilidade?

-   Disponibilize publicamente os bancos de dados, respeitando as considerações éticas vigentes (ex.: autorização dos participantes e do Comitê de Ética em Pesquisa) e internacionalmente.[@mair2016]

-   Produza manuscritos reprodutíveis - manuscritos executáveis ou relatórios dinâmicos - que permitem a integração do banco de dados da(s) amostra(s), do(s) script(s) de análise estatística (incluindo comentários para sua interpretação), dos pacotes ou bibliotecas utilizados, das fontes e referências bibliográficas citadas, além dos demais elementos textuais (tabelas, gráficos) - todos gerados dinamicamente.[@hinsen2011]

<br>

## Robustez

<br>

### O que é robustez?

-   .[@REF]

<br>

## Replicabilidade

<br>

### O que é replicabilidade?

-   Replicabilidade é a habilidade de se obter conclusões iguais ou similares quando um experimento é repetido.[@hofner2015; @mair2016]

<br>

## Generalização

<br>

### O que é generalização?

-   Generalização refere-se à extrapolação das conclusões do estudo, observados na amostra, para a população.[@Banerjee2010]

<br>

```{r generalizacao, echo = FALSE, warning = FALSE, message = FALSE, appendix = TRUE, fig.align = 'center', layout='Blank', ph=officer::ph_location_fullsize(), results = "asis", fig.fullwidth = TRUE, fig.cap = "Representação esquemática da generalização de uma amostra para a população."}
# Dados da população e amostra
set.seed(123)
pop_n <- 50
sample_n <- 10

# Reduzindo os raios internos para posicionar os ícones mais perto do centro
radius_pop <- runif(pop_n, 0.5, 2.5)
radius_sample <- runif(sample_n, 0.5, 1.5)

# Geração das posições para a população (círculo à esquerda)
angle_pop <- seq(0, 2 * pi, length.out = pop_n + 1)[-1]
pop_df <- data.frame(
  id = 1:pop_n,
  x_pop = cos(angle_pop) * radius_pop - 4,
  y_pop = sin(angle_pop) * radius_pop
)

# Seleção aleatória da amostra
sample_ids <- sample(pop_df$id, sample_n)
sample_df <- pop_df %>%
  dplyr::filter(id %in% sample_ids) %>%
  dplyr::mutate(
    angle = seq(0, 2 * pi, length.out = sample_n + 1)[-1],
    x_sample = cos(angle) * radius_sample + 4,
    y_sample = sin(angle) * radius_sample
  )

# Atribui o ícone após os data.frames estarem prontos
pop_df$label <- "./images/person.svg"
sample_df$label <- "./images/person.svg"

# Base de setas (amostragem)
setas_df <- sample_df %>%
  dplyr::select(id, x_pop, y_pop, x_sample, y_sample)

# Plot
ggplot2::ggplot() +
  # Círculo da população
  ggforce::geom_circle(ggplot2::aes(x0 = -4, y0 = 0, r = 3),
                       color = "black",
                       linewidth = 1) +
  ggimage::geom_image(data = pop_df,
                      ggplot2::aes(x = x_pop, y = y_pop, image = label),
                      size = 0.07) +
  ggplot2::annotate(
    "text",
    x = -4, y = 3.5,
    label = "População",
    size = 5, fontface = "bold"
  ) +
  
  # Círculo da amostra
  ggforce::geom_circle(ggplot2::aes(x0 = 4, y0 = 0, r = 1.8),
                       color = "black",
                       linewidth = 1) +
  ggimage::geom_image(
    data = sample_df,
    ggplot2::aes(x = x_sample, y = y_sample, image = label),
    size = 0.07
  ) +
  ggplot2::annotate(
    "text",
    x = 4, y = 2.3,
    label = "Amostra",
    size = 5, fontface = "bold"
  ) +
  
  # Setas (amostragem) população -> amostra
  ggplot2::geom_curve(
    data = setas_df,
    ggplot2::aes(
      x = x_pop, y = y_pop,
      xend = x_sample, yend = y_sample
    ),
    arrow = ggplot2::arrow(length = grid::unit(0.2, "cm")),
    color = "lightgray",
    linewidth = 0.7,
    curvature = -0.2
  ) +
  
  # NOVO: Seta grossa Amostra -> População (inferência/generalização)
  ggplot2::geom_curve(
    ggplot2::aes(x = 4, y = 0, xend = -4, yend = 0),
    arrow = ggplot2::arrow(length = grid::unit(0.35, "cm"), type = "closed"),
    curvature = -0.1,
    color = "darkgray",
    linewidth = 2
  ) +
  # NOVO: Título da seta de inferência
  ggplot2::annotate(
    "text",
    x = 0, y = -2.2,
    label = "Generalização",
    color = "darkgray",
    size = 5,
    fontface = "italic"
  ) +
  
  ggplot2::coord_fixed() +
  ggplot2::theme_void() +
  # Texto "Amostragem"
  ggplot2::annotate(
    "text",
    x = 0, y = 3,
    label = "Amostragem",
    color = "darkgray",
    size = 5,
    fontface = "italic"
  )
```

<br>

```{r, echo=FALSE, warning=FALSE, results='asis', eval=knitr::is_html_output()}
cat(readLines("citation.html"), sep = "\n")
```

<br>
