```{=openxml}
<w:p>
  <w:r>
    <w:br w:type="page"/>
  </w:r>
</w:p>
```

# **Pensamento probabilĂ­stico** {#pensamento-probabilistico}

<br>

## Experimento

<br>

### O que Ă© um experimento?

-   Um experimento Ă© um processo de simulaĂ§ĂŁo ou mediĂ§ĂŁo cujo resultado Ă© chamado de desfecho.[@grami2023]

-   Tentativa se refere a uma repetiĂ§ĂŁo de um experimento.[@grami2023]

<br>

### O que Ă© um experimento aleatĂłrio?

-   Em um experimento aleatĂłrio, o desfecho de cada tentativa Ă© imprevisĂ­vel.[@grami2023]

<br>

## EspaĂ§o amostral e eventos discretos

<br>

### O que Ă© espaĂ§o amostral discreto?

-   O espaĂ§o amostral $S$ de um experimento aleatĂłrio Ă© definido como o conjunto de todos os desfechos possĂ­veis de um experimento.[@grami2023]

-   Em probabilidade discreta, o espaĂ§o amostral $S$ pode ser enumerado e contado.[@grami2023]

<br>

```{r espaco-amostral-dado, echo = FALSE, warning = FALSE, message = FALSE, appendix = TRUE, fig.align = 'center', layout='Blank', ph=officer::ph_location_fullsize(), results = "asis", fig.cap = "Exemplos de espaĂ§o amostral discreto. Superior: Todas as faces de uma moeda. Inferior: Todas as faces de um dado.", fig.width=15, fig.height=4, out.width="100%"}
# para reprodutibilidade
set.seed(1234)

# simula o lanĂ§amento de moeda
populaĂ§ĂŁo.coin <- tidydice::flip_coin(times = 1000,
                                      rounds = 1,
                                      success = c(1))
# remove lances duplicados
populaĂ§ĂŁo.coin <- populaĂ§ĂŁo.coin[!duplicated(populaĂ§ĂŁo.coin$result), ]
# coloca em ordem
populaĂ§ĂŁo.coin <- populaĂ§ĂŁo.coin[order(populaĂ§ĂŁo.coin$result), ]

espaĂ§o.amostral.coin <- tidydice::plot_coin(populaĂ§ĂŁo.coin, fill_success = NA, ) + ggplot2::ggtitle("") +
  ggplot2::theme(plot.title = ggplot2::element_text(hjust = 0.5)) +
  ggplot2::annotate(
    "text",
    x = c(1.45, 2.45),
    y = c(1.45, 1.45),
    label = c("cara", "coroa"),
    color = "black",
    size = 6,
    fontface = "bold",
    hjust = 0.5,
    vjust = 0.5
  )

# simula o lanĂ§amento de dado
populaĂ§ĂŁo.dice <- tidydice::roll_dice(times = 1000,
                                      rounds = 1,
                                      success = 4)
# remove lances duplicados
populaĂ§ĂŁo.dice <- populaĂ§ĂŁo.dice[!duplicated(populaĂ§ĂŁo.dice$result), ]
# coloca em ordem
populaĂ§ĂŁo.dice <- populaĂ§ĂŁo.dice[order(populaĂ§ĂŁo.dice$result), ]

espaĂ§o.amostral.dice <- tidydice::plot_dice(populaĂ§ĂŁo.dice, fill_success = NA) + ggplot2::ggtitle("") +
  ggplot2::theme(plot.title = ggplot2::element_text(hjust = 0.5))

gridExtra::grid.arrange(espaĂ§o.amostral.coin, espaĂ§o.amostral.dice, nrow = 2)
```

<br>

### O que Ă© evento discreto?

-   Um evento $E$ Ă© um Ășnico desfecho ou uma coleĂ§ĂŁo de desfechos.[@grami2023]

-   Um evento $E$ Ă© um subconjunto do espaĂ§o amostral $S$ de um experimento.[@grami2023]

<br>

```{r evento-dado, echo = FALSE, warning = FALSE, message = FALSE, appendix = TRUE, fig.align = 'center', layout='Blank', ph=officer::ph_location_fullsize(), results = "asis", fig.cap = "Exemplos de evento de experimento. Superior: 1 lanĂ§amento de 1 moeda. Inferior: 1 lanĂ§amento de 1 dado.", fig.width=15, fig.height=4, out.width="100%"}
# para reprodutibilidade
set.seed(1234)

# simula 1 lanĂ§amento de 1 moeda
evento.coin <- tidydice::plot_coin(tidydice::flip_coin(
  times = 1,
  rounds = 1,
  success = c(1)
),
fill_success = "grey") + ggplot2::ggtitle("") +
  ggplot2::theme(plot.title = ggplot2::element_text(hjust = 0.5)) +
  ggplot2::annotate(
    "text",
    x = c(1.45),
    y = c(1.45),
    label = c("cara"),
    color = "black",
    size = 6,
    fontface = "bold",
    hjust = 0.5,
    vjust = 0.5
  )

espaĂ§o.amostral.coin <- tidydice::plot_coin(populaĂ§ĂŁo.coin, fill_success = "grey") + ggplot2::ggtitle("") +
  ggplot2::theme(plot.title = ggplot2::element_text(hjust = 0.5)) +
  ggplot2::annotate(
    "text",
    x = c(1.45, 2.45),
    y = c(1.45, 1.45),
    label = factor(
      populaĂ§ĂŁo.coin$result,
      levels = c(1, 2),
      labels = c("cara", "coroa")
    ),
    color = "black",
    size = 6,
    fontface = "bold",
    hjust = 0.5,
    vjust = 0.5
  )

# simula 1 lanĂ§amento de 1 dado
evento.dice <- tidydice::plot_dice(tidydice::roll_dice(
  times = 1,
  rounds = 1,
  success = 4
),
fill_success = "grey") + ggplot2::ggtitle("") +
  ggplot2::theme(plot.title = ggplot2::element_text(hjust = 0.5))

espaĂ§o.amostral.dice <- tidydice::plot_dice(populaĂ§ĂŁo.dice, fill_success = "grey") + ggplot2::ggtitle("") +
  ggplot2::theme(plot.title = ggplot2::element_text(hjust = 0.5))

gridExtra::grid.arrange(
  evento.coin,
  espaĂ§o.amostral.coin,
  evento.dice,
  espaĂ§o.amostral.dice,
  nrow = 2,
  ncol = 2
)
```

<br>

### O que Ă© espaĂ§o de eventos discretos?

-   Um espaĂ§o de eventos $E_{s}$ tambĂ©m Ă© um subconjunto do espaĂ§o amostral $S$ de um experimento.[@grami2023]

-   A uniĂŁo de dois eventos $E_{1} \cup E_{2}$ Ă© o conjunto de todos os desfechos que estĂŁo em $E_{1}$, em $E_{2}$ ou em ambos.[@grami2023]

-   A intersecĂ§ĂŁo de dois eventos $E_{1} \cap E_{2}$, ou evento conjunto, Ă© o conjunto de todos os desfechos que estĂŁo em ambos os eventos.[@grami2023]

-   O complemento de um evento $E^C$ consiste em todos os desfechos que nĂŁo estĂŁo incluĂ­dos no evento $E$.[@grami2023]

<br>

```{r espaco-eventos-dado, echo = FALSE, warning = FALSE, message = FALSE, appendix = TRUE, fig.align = 'center', layout='Blank', ph=officer::ph_location_fullsize(), results = "asis", fig.cap = "EspaĂ§o de eventos: UniĂŁo dos eventos face = 3 e face = 4 de um dado.", fig.width=15, fig.height=4, out.width="100%"}
# para reprodutibilidade
set.seed(1234)

# simula o lanĂ§amento de dado
populaĂ§ĂŁo <- tidydice::roll_dice(times = 1000,
                                 rounds = 1,
                                 success = c(3, 4))
# remove lances duplicados
populaĂ§ĂŁo <- populaĂ§ĂŁo[!duplicated(populaĂ§ĂŁo$result), ]
# coloca em ordem
populaĂ§ĂŁo <- populaĂ§ĂŁo[order(populaĂ§ĂŁo$result), ]

espaĂ§o.amostral <- tidydice::plot_dice(populaĂ§ĂŁo, fill_success = "grey") + ggplot2::ggtitle("") +
  ggplot2::theme(plot.title = ggplot2::element_text(hjust = 0.5))

# seleciona espaĂ§o de eventos
populaĂ§ĂŁo <- populaĂ§ĂŁo[populaĂ§ĂŁo$result == 3 |
                         populaĂ§ĂŁo$result == 4, ]

espaĂ§o.eventos <- tidydice::plot_dice(populaĂ§ĂŁo, fill_success = "grey") + ggplot2::ggtitle("") +
  ggplot2::theme(plot.title = ggplot2::element_text(hjust = 0.5))

gridExtra::grid.arrange(espaĂ§o.eventos, espaĂ§o.amostral, nrow = 2)
```

<br>

## EspaĂ§o amostral e eventos contĂ­nuos

<br>

### O que Ă© espaĂ§o amostral contĂ­nuo?

-   .[@REF]

<br>

### O que Ă© evento contĂ­nuo?

-   .[@REF]

<br>

### O que Ă© espaĂ§o de eventos contĂ­nuo?

-   .[@REF]

<br>

## Probabilidade

<br>

### O que Ă© probabilidade?

-   Com um espaĂ§o amostral $S$ finito e nĂŁo vazio de desfechos igualmente provĂĄveis, a probabilidade $P$ de um evento $E$ Ă© a razĂŁo entre o nĂșmero de desfechos no evento $E$ e o nĂșmero de desfechos no espaĂ§o amostral $S$ \@ref(eq:p).[@grami2023]

<br>

\begin{equation}
(\#eq:p)
P(E) = \frac{\text{nĂșmero de desfechos em } E}{\text{nĂșmero de desfechos em } S}
\end{equation}

<br>

-   Um evento $E$ impossĂ­vel nĂŁo contĂ©m um desfecho e, portanto, nunca ocorre: $P(E)=0$.[@Viti2015; @grami2023]

-   Um evento $E$ Ă© certo consiste em qualquer um dos desfechos possĂ­veis e, portanto, sempre ocorre: $P(E)=1$.[@grami2023]

<br>

### Quais sĂŁo os axiomas da probabilidade?

-   A probabilidade de um evento Ă© um nĂșmero real que satisfaz os axiomas descritos por Andrei Nikolaevich Kolmogorov em 1950.[@Viti2015; @grami2023]

-   Axioma I. Probabilidades de um evento $E$ sĂŁo nĂșmeros nĂŁo-negativos: $P(E) \geq 0$.[@Viti2015; @grami2023]

-   Axioma II. Probabilidade de todos os eventos do espaĂ§o amostral $A$ ocorrerem Ă© 100%: $P(S)=1$.[@Viti2015; @grami2023]

-   Axioma III. A probabilidade de um conjunto *k* de eventos mutuamente exclusivos Ă© igual a soma da probabilidade de cada evento: $P(E_{1} \cup E_{2} \cup ... E_{k}) = P(E_{1}) + P(E_{2}) + ... + P(E_{k})$.[@Viti2015; @grami2023]

<br>

### Quais as consequĂȘncias dos axiomas da probabilidade?

-   A soma da probabilidade de dois eventos que dividem o espaĂ§o amostral Ă© $100\%$: $P(E)+P(E)^C=1$.[@grami2023]

-   O valor mĂĄximo de probabilidade de um evento Ă© 100%: $P(S) \leq 1$.[@grami2023]

-   A probabilidade Ă© uma funĂ§ĂŁo nĂŁo decrescente do nĂșmero de desfechos de um evento.[@grami2023]

<br>

## IndependĂȘncia e probabilidade

<br>

### O que Ă© independĂȘncia em estatĂ­stica?

-   Em experimentos aleatĂłrios, Ă© comum assumir que os eventos de tentativas separadas sĂŁo independentes devido a independĂȘncia fĂ­sica de eventos e experimentos.[@grami2023]

-   Se a ocorrĂȘncia do evento $E_{1}$ nĂŁo tiver efeito na ocorrĂȘncia do evento $E_{2}$, os eventos $E_{1}$ e $E_{2}$ sĂŁo considerados estatisticamente independentes.[@grami2023]

-   Eventos sĂŁo mutuamente exclusivos, ou disjuntos, se a ocorrĂȘncia de um exclui a ocorrĂȘncia dos outros.[@grami2023]

-   Se dois eventos $E_{1}$ e $E_{2}$ sĂŁo mutuamente exclusivos, entĂŁo os eventos $E_{1}$ e $E_{2}$ nĂŁo podem ocorrer ao mesmo tempo e, portanto, sĂŁo eventos independentes.[@grami2023]

<br>

```{r independencia-venn, echo = FALSE, warning = FALSE, message = FALSE, appendix = TRUE, fig.align = 'center', layout='Blank', ph=officer::ph_location_fullsize(), results = FALSE, fig.cap = "Superior: Eventos independentes. Inferior: Eventos dependentes.", fig.width=8, fig.height=8, dpi=300, out.width="100%"}
grid::grid.newpage()
grid::pushViewport(grid::viewport(layout = grid::grid.layout(2, 1)))

# Painel 1
grid::pushViewport(grid::viewport(layout.pos.row = 1))
p1 <- VennDiagram::draw.pairwise.venn(
  area1 = 50,
  area2 = 50,
  cross.area = 0,
  category = c("Evento A", "Evento B"),
  fill = c("lightcoral", "lightgreen"),
  alpha = 0.5,
  cat.cex = 1,
  cex = 1.5,
  cat.pos = c(-20, 20),
  cat.dist = c(0.06, 0.06),
  main = "Eventos Independentes",
  print.mode = "percent",
  ind = FALSE
)
grid::grid.draw(p1)
grid::popViewport()

# Painel 2
grid::pushViewport(grid::viewport(layout.pos.row = 2))
p2 <- VennDiagram::draw.pairwise.venn(
  area1 = 50,
  area2 = 50,
  cross.area = 20,
  category = c("Evento A", "Evento B"),
  fill = c("lightcoral", "lightgreen"),
  alpha = 0.5,
  cat.cex = 1,
  cex = 1.5,
  cat.pos = c(-20, 20),
  cat.dist = c(0.06, 0.06),
  main = "Eventos Dependentes",
  print.mode = "percent",
  ind = FALSE
)
grid::grid.draw(p2)
grid::popViewport()

grid::popViewport()
```

<br>

-   Em experimentos independentes, o desfecho de uma tentativa Ă© independente dos desfechos de outras tentativas, passadas e/ou futuras.[@grami2023]

- Uma tentativa em um experimento aleatĂłrio Ă© independente se a probabilidade de cada desfecho possĂ­vel nĂŁo mudar de tentativa para tentativa.[@grami2023]

<br>

```{r independencia-dado, echo = FALSE, warning = FALSE, message = FALSE, appendix = TRUE, fig.align = 'center', layout='Blank', ph=officer::ph_location_fullsize(), results = "asis", fig.cap = "Esquerda: Evento (face = 4). Direita: Experimentos de 1 lanĂ§amento de 1 dado (superior), 3 lanĂ§amentos de 1 dado (central), 10 lanĂ§amentos de 1 dado (inferior).", fig.width=15, fig.height=4, out.width="100%"}
# para reprodutibilidade
set.seed(1234)

# simula 1 lanĂ§amento de 1 dado
evento <- tidydice::plot_dice(tidydice::roll_dice(
  times = 1,
  rounds = 1,
  success = 4
),
fill_success = "grey") + ggplot2::ggtitle("Evento") +
  ggplot2::theme(plot.title = ggplot2::element_text(hjust = 0.5))

# simula 1 lanĂ§amento de 1 dado
p1 <- tidydice::plot_dice(tidydice::roll_dice(
  times = 1,
  rounds = 1,
  success = 4
),
fill_success = "grey") + ggplot2::ggtitle("1 lanĂ§amento de 1 dado") +
  ggplot2::theme(plot.title = ggplot2::element_text(hjust = 0.5))

# simula 3 lanĂ§amentos de 1 dado
p3 <- tidydice::plot_dice(tidydice::roll_dice(
  times = 3,
  rounds = 1,
  success = 4
),
fill_success = "grey") + ggplot2::ggtitle("3 lanĂ§amentos de 1 dado") +
  ggplot2::theme(plot.title = ggplot2::element_text(hjust = 0.5))

# simula 10 lanĂ§amentos de 1 dado
p10 <- tidydice::plot_dice(tidydice::roll_dice(
  times = 10,
  rounds = 1,
  success = 4
),
fill_success = "grey") + ggplot2::ggtitle("10 lanĂ§amentos de 1 dado") +
  ggplot2::theme(plot.title = ggplot2::element_text(hjust = 0.5))

gridExtra::grid.arrange(evento, p1, evento, p3, evento, p10, nrow = 3)
```

<br>

### O que Ă© probabilidade marginal?

-   Probabilidade marginal Ă© a probabilidade de ocorrĂȘncia de um evento $E$ independentemente da(s) probabilidade(s) de outro(s) evento(s).[@grami2023]

<br>

### O que Ă© probabilidade conjunta?

-   Probabilidade conjunta Ă© a probabilidade de ocorrĂȘncia de dois ou mais eventos independentes $E_{1}$, $E_{2}$, ..., $E_{k}$, independentemente da(s) probabilidade(s) de outro(s) evento(s).[@grami2023]

-   Se a probabilidade conjunta dos eventos Ă© nula ($E_{1} \cup E_{2} = 0$), esses dois eventos $E_{1}$ e $E_{2}$ sĂŁo mutuamente exclusivos ou disjuntos.[@grami2023]

<br>

### O que Ă© probabilidade condicional?

-   Probabilidade condicional Ă© a probabilidade de ocorrĂȘncia do evento $E_{2}$ quando se sabe que o evento $E_{1}$ jĂĄ ocorreu $P(E_{2} | E_{1})$.[@grami2023]

-   A probabilidade condicional $P(E_{2} | E_{1})$ representa que a ocorrĂȘncia do evento $E_{1}$ fornece informaĂ§ĂŁo sobre a ocorrĂȘncia do evento $E_{2}$.[@grami2023]

-   Se a ocorrĂȘncia do evento $E_{1}$ tiver alguma influĂȘncia na ocorrĂȘncia do evento $E_{2}$, entĂŁo a probabilidade condicional do evento $E_{2}$ dado o evento $E_{1}$ pode ser maior ou menor do que a probabilidade marginal.[@grami2023]

<br>

## Leis dos nĂșmeros anĂŽmalos

<br>

### O que Ă© a lei dos nĂșmeros anĂŽmalos?

-   A lei dos nĂșmeros anĂŽmalos Ă© uma distribuiĂ§ĂŁo de probabilidade que descreve a frequĂȘncia de ocorrĂȘncia dos dĂ­gitos significativos em muitos conjuntos de dados do mundo real, sendo mais evidente na distribuiĂ§ĂŁo do primeiro dĂ­gito \@ref(eq:benford).[@Benford1938]

<br>

\begin{equation}
(\#eq:benford)
P(d) = \log_{10}(d + 1) - \log_{10}(d) = \log_{10}\left(1 + \frac{1}{d}\right)
\end{equation}

<br>

-   A lei de Benford tende a ocorrer quando os dados abrangem vĂĄrias ordens de magnitude, nĂŁo hĂĄ limites artificiais, os dados sĂŁo heterogĂȘneos e os processos sĂŁo multiplicativos.[@Benford1938]

-   A lei de Benford surge naturalmente quando dados provĂȘm de uma mistura aleatĂłria de diferentes distribuiĂ§Ă”es.[@hill1995]

-   DistribuiĂ§Ă”es invariantes Ă  escala implicam a distribuiĂ§ĂŁo logarĂ­tmica da lei de Benford.[@hill1995]

-   Essa propriedade implica que a distribuiĂ§ĂŁo permanece a mesma independentemente das unidades utilizadas (por exemplo, quilĂŽmetros ou milhas, dĂłlares ou euros).[@hill1995]

-   A lei de Benford nĂŁo se aplica a todos os conjuntos de dados, sendo menos adequada quando os valores possuem intervalos restritos ou limites artificiais.[@hill1995]

<br>

```{r lei-benford-simulacao, echo=FALSE, warning=FALSE, message=FALSE, fig.align = 'center', layout='Blank', ph=officer::ph_location_fullsize(), results = "asis", fig.cap = "SimulaĂ§ĂŁo de nĂșmeros distribuĂ­dos log-uniformemente e comparaĂ§ĂŁo da frequĂȘncia do primeiro dĂ­gito com a distribuiĂ§ĂŁo teĂłrica da lei de Benford.", fig.width=15, fig.height=8, dpi=300, out.width="100%"}
# reprodutibilidade
set.seed(1234)

# nĂșmero de observaĂ§Ă”es
N <- 10000

# gera nĂșmeros distribuĂ­dos log-uniformemente (vĂĄrias ordens de magnitude)
x <- 10^(runif(N, min = 0, max = 6))

# funĂ§ĂŁo para extrair o primeiro dĂ­gito
primeiro_digito <- function(x){
  as.numeric(substr(x, 1, 1))
}

# obtĂ©m primeiros dĂ­gitos
digitos <- primeiro_digito(x)

# frequĂȘncia observada
obs <- prop.table(table(digitos))

# probabilidade teĂłrica de Benford
d <- 1:9
benford <- log10(1 + 1/d)

dados <- data.frame(
  digito = factor(d),
  observado = as.numeric(obs),
  benford = benford
)

# grĂĄfico comparando distribuiĂ§ĂŁo observada e teĂłrica
library()

ggplot2::ggplot(dados, ggplot2::aes(x = digito)) +
  ggplot2::geom_col(ggplot2::aes(y = observado), fill = "grey70", color = "black") +
  ggplot2::geom_point(ggplot2::aes(y = benford), size = 3) +
  ggplot2::geom_line(ggplot2::aes(y = benford, group = 1), linewidth = 0.8) +
  ggplot2::labs(
    x = "Primeiro dĂ­gito",
    y = "Probabilidade"
  ) +
  ggplot2::theme_bw() +
  # legend
  ggplot2::theme(
    plot.title = ggplot2::element_text(hjust = 0.5),
    axis.title = ggplot2::element_text(size = 18),
    axis.text = ggplot2::element_text(size = 14)
  )
```

<br>

## Leis dos pequenos nĂșmeros

<br>

### O que Ă© a lei dos pequenos nĂșmeros?

-   A crenĂ§a exagerada na probabilidade de replicar com sucesso os achados de um estudo, pela tendĂȘncia de se considerar uma amostra como representativa da populaĂ§ĂŁo.[@tversky1971]

-   A crenĂ§a na lei dos pequenos nĂșmeros se refere Ă  tendĂȘncia de superestimar a estabilidade das estimativas provenientes de estudos com amostras pequenas.[@bishop2022]

-   Quando se percebe um padrĂŁo, pode nĂŁo ser possĂ­vel identificar se tal padrĂŁo Ă© real.[@guy1988]

<br>

### Quais sĂŁo as versĂ”es da lei dos pequenos nĂșmeros?

-   1a Lei Forte dos Pequenos NĂșmeros: "NĂŁo hĂĄ pequenos nĂșmeros suficientes para atender Ă s muitas demandas que lhes sĂŁo feitas".[@guy1988]

-   2a Lei Forte dos Pequenos NĂșmeros: "Quando dois nĂșmeros parecem iguais, nĂŁo sĂŁo necessariamente assim".[@guy1990]

<br>

## Leis dos grandes nĂșmeros

<br>

### O que Ă© a lei dos grandes nĂșmeros?

- A lei dos grandes nĂșmeros afirma que, em repetiĂ§Ă”es independentes de um experimento $E$, a frequĂȘncia relativa de sucessos $\frac{S_n}{n}$ converge para a probabilidade verdadeira $p$ Ă  medida que o nĂșmero de observaĂ§Ă”es aumenta ($n \to \infty$).[@seneta2013]

- Esse resultado estabelece que estimativas baseadas em amostras tendem a se tornar mais estĂĄveis e representativas da probabilidade verdadeira quando o tamanho da amostra aumenta.[@seneta2013]

- A lei dos grandes nĂșmeros nĂŁo afirma que a frequĂȘncia relativa serĂĄ exatamente igual Ă  probabilidade verdadeira em qualquer amostra finita, mas apenas que a diferenĂ§a entre essas quantidades tende a diminuir quando o nĂșmero de observaĂ§Ă”es cresce.[@seneta2013]

- Esse princĂ­pio fornece a base teĂłrica para a interpretaĂ§ĂŁo frequentista da probabilidade, segundo a qual a probabilidade de um evento pode ser estimada pela frequĂȘncia relativa de ocorrĂȘncia em um grande nĂșmero de repetiĂ§Ă”es do experimento.[@seneta2013]

- A lei dos grandes nĂșmeros tambĂ©m fundamenta muitos mĂ©todos estatĂ­sticos, pois garante que estatĂ­sticas amostrais â como mĂ©dias e proporĂ§Ă”es â convergem para seus respectivos valores populacionais quando o tamanho da amostra aumenta.[@seneta2013]

<br>

### Quais sĂŁo as versĂ”es da lei dos grandes nĂșmeros?

- Lei Fraca dos Grandes NĂșmeros (BernoulliâPoisson): estabelece que a mĂ©dia amostral $\bar{X}_n$ converge em probabilidade para a mĂ©dia populacional $\mu$ Ă  medida que o tamanho da amostra aumenta ($n \to \infty$).[@seneta2013]

- Na lei fraca, a probabilidade de que a diferenĂ§a entre a mĂ©dia amostral $\bar{X}_n$ e a mĂ©dia populacional $\mu$ seja maior que um valor arbitrariamente pequeno $\epsilon$ tende a zero quando o tamanho da amostra aumenta.[@seneta2013]

- Lei Forte dos Grandes NĂșmeros: estabelece que a mĂ©dia amostral $\bar{X}_n$ converge quase certamente para a mĂ©dia populacional $\mu$ quando o nĂșmero de observaĂ§Ă”es tende ao infinito ($n \to \infty$).[@seneta2013]

- A convergĂȘncia quase certa significa que, com probabilidade igual a 1, a sequĂȘncia de mĂ©dias amostrais eventualmente se aproxima arbitrariamente da mĂ©dia populacional.[@seneta2013]

- Em termos conceituais, a lei fraca garante que a mĂ©dia amostral Ă© provavelmente prĂłxima da mĂ©dia verdadeira quando $n$ Ă© grande, enquanto a lei forte garante que a mĂ©dia amostral converge efetivamente para a mĂ©dia verdadeira ao longo de um nĂșmero infinito de observaĂ§Ă”es.[@seneta2013]

<br>

## Teorema central do limite

<br>

### O que Ă© teorema central do limite?

-   Para uma amostra aleatĂłria de tamanho $n$ de uma populaĂ§ĂŁo com valor esperado igual Ă  mĂ©dia $E[\bar{X_{i}}] = \mu$ e variĂąncia $Var[\bar{X_{i}}]$ igual a $\sigma^{2}$, a distribuiĂ§ĂŁo amostral da mĂ©dia de uma variĂĄvel $\bar{X}$ se aproxima de uma distribuiĂ§ĂŁo normal $N$ com mĂ©dia $\mu$ e variĂąncia $\sigma^{2}/n$ Ă  medida que $n$ aumenta ($n \to \infty$) \@ref(eq:central-limit-theorem):[@kwak2017]

<br>

\begin{equation}
(\#eq:central-limit-theorem)
\sqrt{n}(\bar{X} - \mu) \xrightarrow{n \to \infty} N(0, \sigma^2)
\end{equation}

<br>

-   O teorema central do limite demonstra que se o tamanho da amostra $n$ for suficientemente grande, a distribuiĂ§ĂŁo amostral das mĂ©dias obtidas utilizando reamostragem com substituiĂ§ĂŁo serĂĄ aproximadamente normal, com mĂ©dia $\mu$ e variĂąncia $\sigma^{2}/n$, independentemente da distribuiĂ§ĂŁo da populaĂ§ĂŁo.[@kwak2017]

<br>

```{r teorema-central-limite-numerica, include = FALSE, echo = FALSE, results = "hide"}
# para garantir a reprodutibilidade
set.seed(1234)

# carrega os pacotes
library(dplyr)

# simula uma variĂĄvel aleatĂłria de uma populaĂ§ĂŁo
N <- 100
populaĂ§ĂŁo <- data.frame(ID = seq(start = 1, end = N, by = 1),
                        VariĂĄvel = round(runif(N, min = 18, max = 65), digits = 0))

# histograma de densidade da populaĂ§ĂŁo
histograma_pop <-
  ggplot2::ggplot(populaĂ§ĂŁo, ggplot2::aes(x = VariĂĄvel)) +
  ggplot2::geom_histogram(
    ggplot2::aes(y = ggplot2::after_stat(density)),
    binwidth = 1,
    boundary = 0,
    fill = "grey",
    color = "black",
    alpha = 0.5
  ) +
  ggplot2::geom_density() +
  ggplot2::labs(
    title = paste0(
      "PopulaĂ§ĂŁo (N = ",
      N,
      ")",
      "\n",
      "mĂ©dia = ",
      round(mean(populaĂ§ĂŁo$VariĂĄvel), digits = 3),
      "\n",
      "desvio-padrĂŁo = ",
      round(sd(populaĂ§ĂŁo$VariĂĄvel), digits = 3)
    ),
    x = "VariĂĄvel",
    y = "Densidade"
  ) +
  ggplot2::theme_bw() +
  ggplot2::theme(
    plot.title = ggplot2::element_text(hjust = 0.5),
    axis.title = ggplot2::element_text(size = 12),
    axis.text = ggplot2::element_text(size = 10),
    axis.text.x = ggplot2::element_text(angle = 45, hjust = 1)
  )

B <- 100
# armazena as mĂ©dias das amostras de tamanho B
reamostra <- data.frame(
  res.5 = rep(NA, B),
  res.50 = rep(NA, B),
  res.500 = rep(NA, B),
  res.5000 = rep(NA, B)
)
for (i in 1:B) {
  sub <- sample(x = populaĂ§ĂŁo$VariĂĄvel,
                size = 5,
                replace = TRUE)
  reamostra$res.5[i] <- mean(sub)
  sub <- sample(x = populaĂ§ĂŁo$VariĂĄvel,
                size = 50,
                replace = TRUE)
  reamostra$res.50[i] <- mean(sub)
  sub <- sample(x = populaĂ§ĂŁo$VariĂĄvel,
                size = 500,
                replace = TRUE)
  reamostra$res.500[i] <- mean(sub)
  sub <- sample(x = populaĂ§ĂŁo$VariĂĄvel,
                size = 5000,
                replace = TRUE)
  reamostra$res.5000[i] <- mean(sub)
}
names(reamostra) <- c(
  paste0(
    "Amostra (n = 5)",
    "\n",
    "mĂ©dia = ",
    round(mean(reamostra$res.5), digits = 3),
    "\n",
    "desvio-padrĂŁo = ",
    round(sd(reamostra$res.5), digits = 3)
  ),
  paste0(
    "Amostra (n = 50)",
    "\n",
    "mĂ©dia = ",
    round(mean(reamostra$res.50), digits = 3),
    "\n",
    "desvio-padrĂŁo = ",
    round(sd(reamostra$res.50), digits = 3)
  ),
  paste0(
    "Amostra (n = 500)",
    "\n",
    "mĂ©dia = ",
    round(mean(reamostra$res.500), digits = 3),
    "\n",
    "desvio-padrĂŁo = ",
    round(sd(reamostra$res.500), digits = 3)
  ),
  paste0(
    "Amostra: (n = 5000)",
    "\n",
    "mĂ©dia = ",
    round(mean(reamostra$res.5000), digits = 3),
    "\n",
    "desvio-padrĂŁo = ",
    round(sd(reamostra$res.5000), digits = 3)
  )
)

# histograma de densidade da reamostra utilizando grid por reamostra
histograma_reamostra <- reamostra %>%
  tidyr::pivot_longer(cols = 1:4,
                      names_to = "reamostra",
                      values_to = "valor") %>%
  ggplot2::ggplot(ggplot2::aes(x = valor)) +
  ggplot2::geom_histogram(
    ggplot2::aes(y = ggplot2::after_stat(density)),
    binwidth = 1,
    boundary = 0,
    fill = "grey",
    color = "black",
    alpha = 0.5
  ) +
  ggplot2::geom_density() +
  ggplot2::facet_wrap(~ reamostra, ncol = 2) +
  ggplot2::labs(title = "Histogramas representando as mĂ©dias \n de 100 amostras de tamanhos diferentes \n tomadas da populaĂ§ĂŁo \n com reposiĂ§ĂŁo e igual probabilidade", x = "VariĂĄvel", y = "Densidade") +
  ggplot2::theme_bw() +
  ggplot2::theme(
    plot.title = ggplot2::element_text(hjust = 0.5),
    axis.title = ggplot2::element_text(size = 9),
    axis.text = ggplot2::element_text(size = 9),
    axis.text.x = ggplot2::element_text(angle = 45, hjust = 1)
  )
```

-   No exemplo abaixo, uma variĂĄvel aleatĂłria numĂ©rica com distribuiĂ§ĂŁo uniforme no espaĂ§o amostral $S=[18;65]$ tem mĂ©dia $\mu$ = `r round(mean(populaĂ§ĂŁo$VariĂĄvel), digits = 3)` e variĂąncia $\sigma^{2}$ = `r round(var(populaĂ§ĂŁo$VariĂĄvel), digits = 3)`. A distribuiĂ§ĂŁo amostral da mĂ©dia de `r B` amostras de tamanho 5, 50, 500 e 5000 tomadas da populaĂ§ĂŁo com reposiĂ§ĂŁo e igual probabilidade se aproxima de uma distribuiĂ§ĂŁo normal com mĂ©dia $\mu$ = `r round(mean(reamostra[, 4]), digits = 3)` e variĂąncia $\sigma^{2}$ = `r round(var(reamostra[, 4]), digits = 3)`, independentemente da distribuiĂ§ĂŁo da populaĂ§ĂŁo:

<br>

```{r teorema-central-limite-continua-plot, echo = FALSE, warning = FALSE, message = FALSE, appendix = TRUE, fig.align = 'center', layout='Blank', ph=officer::ph_location_fullsize(), results = "asis", fig.cap = "Esquerda: Histogramas de uma variĂĄvel aleatĂłria com distribuiĂ§ĂŁo uniforme (N = 100). Direita: Histogramas da mĂ©dia de 100 amostras de tamanhos 5, 50, 500 e 5000 tomadas da populaĂ§ĂŁo com reposiĂ§ĂŁo e igual probabilidade.", fig.width=15, fig.height=8, dpi=300, out.width="100%"}
# exibe os histogramas
gridExtra::grid.arrange(histograma_pop,
                        histograma_reamostra,
                        ncol = 2)
```

```{r teorema-central-limite-dado, include = FALSE, echo = FALSE, results = "hide"}
# para garantir a reprodutibilidade
set.seed(1234)

# carrega os pacotes
library(dplyr)

# simula o lanĂ§amento de 1 dado B vezes
N <- 100
populaĂ§ĂŁo <- data.frame(VariĂĄvel = tidydice::roll_dice(times = N)$result)

# histograma de densidade da lanĂ§amentos
histograma_pop <-
  ggplot2::ggplot(populaĂ§ĂŁo, ggplot2::aes(x = VariĂĄvel)) +
  ggplot2::geom_histogram(
    ggplot2::aes(y = ggplot2::after_stat(density)),
    binwidth = 1,
    boundary = 0,
    fill = "grey",
    color = "black",
    alpha = 0.5
  ) +
  ggplot2::geom_density() +
  ggplot2::labs(
    title = paste0(
      "PopulaĂ§ĂŁo (N = ",
      N,
      ")",
      "\n",
      "mĂ©dia = ",
      round(mean(populaĂ§ĂŁo$VariĂĄvel), digits = 3),
      "\n",
      "desvio-padrĂŁo = ",
      round(sd(populaĂ§ĂŁo$VariĂĄvel), digits = 3)
    ),
    x = "VariĂĄvel",
    y = "Densidade"
  ) +
  ggplot2::theme_bw() +
  ggplot2::theme(
    plot.title = ggplot2::element_text(hjust = 0.5),
    axis.title = ggplot2::element_text(size = 12),
    axis.text = ggplot2::element_text(size = 10),
    axis.text.x = ggplot2::element_text(angle = 45, hjust = 1)
  )

B <- 100
# armazena as mĂ©dias das amostras de tamanho B
reamostra <- data.frame(
  res.5 = rep(NA, B),
  res.50 = rep(NA, B),
  res.500 = rep(NA, B),
  res.5000 = rep(NA, B)
)
for (i in 1:B) {
  sub <- sample(x = populaĂ§ĂŁo$VariĂĄvel,
                size = 5,
                replace = TRUE)
  reamostra$res.5[i] <- mean(sub)
  sub <- sample(x = populaĂ§ĂŁo$VariĂĄvel,
                size = 50,
                replace = TRUE)
  reamostra$res.50[i] <- mean(sub)
  sub <- sample(x = populaĂ§ĂŁo$VariĂĄvel,
                size = 500,
                replace = TRUE)
  reamostra$res.500[i] <- mean(sub)
  sub <- sample(x = populaĂ§ĂŁo$VariĂĄvel,
                size = 5000,
                replace = TRUE)
  reamostra$res.5000[i] <- mean(sub)
}
names(reamostra) <- c(
  paste0(
    "Amostra (n = 5)",
    "\n",
    "mĂ©dia = ",
    round(mean(reamostra$res.5), digits = 3),
    "\n",
    "desvio-padrĂŁo = ",
    round(sd(reamostra$res.5), digits = 3)
  ),
  paste0(
    "Amostra (n = 50)",
    "\n",
    "mĂ©dia = ",
    round(mean(reamostra$res.50), digits = 3),
    "\n",
    "desvio-padrĂŁo = ",
    round(sd(reamostra$res.50), digits = 3)
  ),
  paste0(
    "Amostra (n = 500)",
    "\n",
    "mĂ©dia = ",
    round(mean(reamostra$res.500), digits = 3),
    "\n",
    "desvio-padrĂŁo = ",
    round(sd(reamostra$res.500), digits = 3)
  ),
  paste0(
    "Amostra: (n = 5000)",
    "\n",
    "mĂ©dia = ",
    round(mean(reamostra$res.5000), digits = 3),
    "\n",
    "desvio-padrĂŁo = ",
    round(sd(reamostra$res.5000), digits = 3)
  )
)

# histograma de densidade da reamostra utilizando grid por reamostra
histograma_reamostra <- reamostra %>%
  tidyr::pivot_longer(cols = 1:4,
                      names_to = "reamostra",
                      values_to = "valor") %>%
  ggplot2::ggplot(ggplot2::aes(x = valor)) +
  ggplot2::geom_histogram(
    ggplot2::aes(y = ggplot2::after_stat(density)),
    binwidth = 1,
    boundary = 0,
    fill = "grey",
    color = "black",
    alpha = 0.5
  ) +
  ggplot2::geom_density() +
  ggplot2::facet_wrap(~ reamostra, ncol = 2) +
  ggplot2::labs(title = "Histogramas representando as mĂ©dias \n de 100 amostras de tamanhos diferentes \n tomadas da populaĂ§ĂŁo \n com reposiĂ§ĂŁo e igual probabilidade", x = "VariĂĄvel", y = "Densidade") +
  ggplot2::theme_bw() +
  ggplot2::theme(
    plot.title = ggplot2::element_text(hjust = 0.5),
    axis.title = ggplot2::element_text(size = 9),
    axis.text = ggplot2::element_text(size = 9),
    axis.text.x = ggplot2::element_text(angle = 45, hjust = 1)
  )
```

<br>

-   Em outro exemplo, o lanĂ§amento de um dado com distribuiĂ§ĂŁo uniforme no espaĂ§o amostral $S=\{1,2,3,4,5,6\}$ tem mĂ©dia $\mu$ = `r round(mean(populaĂ§ĂŁo$VariĂĄvel), digits = 3)` e variĂąncia $\sigma^{2}$ = `r round(var(populaĂ§ĂŁo$VariĂĄvel), digits = 3)`. A distribuiĂ§ĂŁo amostral da mĂ©dia de `r B` amostras de tamanho 5, 50, 500 e 5000 tomadas da populaĂ§ĂŁo com reposiĂ§ĂŁo e igual probabilidade se aproxima de uma distribuiĂ§ĂŁo normal com mĂ©dia $\mu$ = `r round(mean(reamostra[, 4]), digits = 3)` e variĂąncia $\sigma^{2}$ = `r round(var(reamostra[, 4]), digits = 3)`, independentemente da distribuiĂ§ĂŁo da populaĂ§ĂŁo:

<br>

```{r teorema-central-limite-dado-plot, echo = FALSE, warning = FALSE, message = FALSE, appendix = TRUE, fig.align = 'center', layout='Blank', ph=officer::ph_location_fullsize(), results = "asis", fig.cap = "Esquerda: Histogramas de lanĂ§amento de 1 dado com distribuiĂ§ĂŁo uniforme (N = 100). Direita: Histogramas da mĂ©dia de 100 amostras de tamanhos 5, 50, 500 e 5000 tomadas da populaĂ§ĂŁo com reposiĂ§ĂŁo e igual probabilidade.", fig.width=15, fig.height=8, dpi=300, out.width="100%"}
# exibe os histogramas
gridExtra::grid.arrange(histograma_pop,
                        histograma_reamostra,
                        ncol = 2)
```

```{r teorema-central-limite-moeda, include = FALSE, echo = FALSE, results = "hide"}
# para garantir a reprodutibilidade
set.seed(1234)

# carrega os pacotes
library(dplyr)

# simula o lanĂ§amento de 1 moeda B vezes
N <- 100
populaĂ§ĂŁo <- data.frame(VariĂĄvel = tidydice::flip_coin(times = N)$result)

# subtrai 1 para codificar (0,1)
populaĂ§ĂŁo$VariĂĄvel <- populaĂ§ĂŁo$VariĂĄvel - 1

# histograma de densidade da lanĂ§amentos
histograma_pop <-
  ggplot2::ggplot(populaĂ§ĂŁo, ggplot2::aes(x = VariĂĄvel)) +
  ggplot2::geom_histogram(
    ggplot2::aes(y = ggplot2::after_stat(density)),
    binwidth = 1,
    boundary = 0,
    fill = "grey",
    color = "black",
    alpha = 0.5
  ) +
  ggplot2::geom_density() +
  ggplot2::labs(
    title = paste0(
      "PopulaĂ§ĂŁo (N = ", N, ")",
      "\n",
      "mĂ©dia = ",
      round(mean(populaĂ§ĂŁo$VariĂĄvel), digits = 3),
      "\n",
      "desvio-padrĂŁo = ",
      round(sd(populaĂ§ĂŁo$VariĂĄvel), digits = 3)
    ),
    x = "VariĂĄvel",
    y = "Densidade"
  ) +
  ggplot2::theme_bw() +
  ggplot2::theme(
    plot.title = ggplot2::element_text(hjust = 0.5),
    axis.title = ggplot2::element_text(size = 12),
    axis.text = ggplot2::element_text(size = 10),
    axis.text.x = ggplot2::element_text(angle = 45, hjust = 1)
  )

B <- 100
# armazena as mĂ©dias das amostras de tamanho B
reamostra <- data.frame(
  res.5 = rep(NA, B),
  res.50 = rep(NA, B),
  res.500 = rep(NA, B),
  res.5000 = rep(NA, B)
)
for (i in 1:B) {
  sub <- sample(x = populaĂ§ĂŁo$VariĂĄvel,
                size = 5,
                replace = TRUE)
  reamostra$res.5[i] <- mean(sub)
  sub <- sample(x = populaĂ§ĂŁo$VariĂĄvel,
                size = 50,
                replace = TRUE)
  reamostra$res.50[i] <- mean(sub)
  sub <- sample(x = populaĂ§ĂŁo$VariĂĄvel,
                size = 500,
                replace = TRUE)
  reamostra$res.500[i] <- mean(sub)
  sub <- sample(x = populaĂ§ĂŁo$VariĂĄvel,
                size = 5000,
                replace = TRUE)
  reamostra$res.5000[i] <- mean(sub)
}
names(reamostra) <- c(
  paste0(
    "Amostra (n = 5)",
    "\n",
    "mĂ©dia = ",
    round(mean(reamostra$res.5), digits = 3),
    "\n",
    "desvio-padrĂŁo = ",
    round(sd(reamostra$res.5), digits = 3)
  ),
  paste0(
    "Amostra (n = 50)",
    "\n",
    "mĂ©dia = ",
    round(mean(reamostra$res.50), digits = 3),
    "\n",
    "desvio-padrĂŁo = ",
    round(sd(reamostra$res.50), digits = 3)
  ),
  paste0(
    "Amostra (n = 500)",
    "\n",
    "mĂ©dia = ",
    round(mean(reamostra$res.500), digits = 3),
    "\n",
    "desvio-padrĂŁo = ",
    round(sd(reamostra$res.500), digits = 3)
  ),
  paste0(
    "Amostra: (n = 5000)",
    "\n",
    "mĂ©dia = ",
    round(mean(reamostra$res.5000), digits = 3),
    "\n",
    "desvio-padrĂŁo = ",
    round(sd(reamostra$res.5000), digits = 3)
  )
)

# histograma de densidade da reamostra utilizando grid por reamostra
histograma_reamostra <- reamostra %>%
  tidyr::pivot_longer(cols = 1:4,
                      names_to = "reamostra",
                      values_to = "valor") %>%
  ggplot2::ggplot(ggplot2::aes(x = valor)) +
  ggplot2::geom_histogram(
    ggplot2::aes(y = ggplot2::after_stat(density)),
    binwidth = 1,
    boundary = 0,
    fill = "grey",
    color = "black",
    alpha = 0.5
  ) +
  ggplot2::geom_density() +
  ggplot2::facet_wrap( ~ reamostra, ncol = 2) +
  ggplot2::labs(title = "Histogramas representando as mĂ©dias \n de 100 amostras de tamanhos diferentes \n tomadas da populaĂ§ĂŁo \n com reposiĂ§ĂŁo e igual probabilidade",
                x = "VariĂĄvel",
                y = "Densidade") +
  ggplot2::theme_bw() +
  ggplot2::theme(
    plot.title = ggplot2::element_text(hjust = 0.5),
    axis.title = ggplot2::element_text(size = 9),
    axis.text = ggplot2::element_text(size = 9),
    axis.text.x = ggplot2::element_text(angle = 45, hjust = 1)
  )
```

<br>

-   Mais um exemplo, o lanĂ§amento de uma moeda com distribuiĂ§ĂŁo uniforme no espaĂ§o amostral $S=\{0,1\}$ --- codificado para $sucesso = 1$ e $insucesso = 0$ --- tem mĂ©dia $\mu$ = `r round(mean(populaĂ§ĂŁo$VariĂĄvel), digits = 3)` e variĂąncia $\sigma^{2}$ = `r round(var(populaĂ§ĂŁo$VariĂĄvel), digits = 3)`. A distribuiĂ§ĂŁo amostral da mĂ©dia de `r B` amostras de tamanho 5, 50, 500 e 5000 tomadas da populaĂ§ĂŁo com reposiĂ§ĂŁo e igual probabilidade se aproxima de uma distribuiĂ§ĂŁo normal com mĂ©dia $\mu$ = `r round(mean(reamostra[, 4]), digits = 3)` e variĂąncia $\sigma^{2}$ = `r round(var(reamostra[, 4]), digits = 3)`, independentemente da distribuiĂ§ĂŁo da populaĂ§ĂŁo:

<br>

```{r teorema-central-limite-moeda-plot, echo = FALSE, warning = FALSE, message = FALSE, appendix = TRUE, fig.align = 'center', layout='Blank', ph=officer::ph_location_fullsize(), results = "asis", fig.cap = "Esquerda: Histogramas de lanĂ§amento de 1 moeda com distribuiĂ§ĂŁo uniforme (N = 100). Direita: Histogramas da mĂ©dia de 100 amostras de tamanhos 5, 50, 500 e 5000 tomadas da populaĂ§ĂŁo com reposiĂ§ĂŁo e igual probabilidade.", fig.width=15, fig.height=8, dpi=300, out.width="100%"}
# exibe os histogramas
gridExtra::grid.arrange(histograma_pop,
                        histograma_reamostra,
                        ncol = 2)
```

<br>

### Quais as condiĂ§Ă”es de validade do teorema central do limite?

-   As variĂĄveis aleatĂłrias devem ser independentes e identicamente distribuĂ­das (*independent and identically distributed* ou i.i.d.).[@kwak2017]

-   As variĂĄveis aleatĂłrias devem ter mĂ©dia $\mu$ e variĂąncia $\sigma^{2}$ finitas.[@kwak2017]

-   O tamanho da amostra deve ser suficientemente grande (geralmente, $n \geq 30$).[@kwak2017]

<br>

### Qual a relaĂ§ĂŁo entre a lei dos grandes nĂșmeros e o teorema central do limite?

-   A lei dos grandes nĂșmeros Ă© um precursor do teorema central do limite, pois estabelece que a mĂ©dia da amostra se torna cada vez mais prĂłxima da mĂ©dia populacional (isto Ă©, mais representativa) Ă  medida que o tamanho da amostra aumenta, e o teorema central do limite demonstra que o a distribuiĂ§ĂŁo da soma das variĂĄveis aleatĂłrias se aproxima de uma distribuiĂ§ĂŁo normal tambĂ©m Ă  medida que o tamanho da amostra aumenta.[@REF]

<br>

### Qual a relevĂąncia do teorema central do limite para a anĂĄlise estatĂ­stica?

-   O teorema central do limite explica porque os testes paramĂ©tricos tĂȘm maior poder estatĂ­stico do que os testes nĂŁo paramĂ©tricos, os quais nĂŁo requerem suposiĂ§Ă”es de distribuiĂ§ĂŁo de probabilidade.[@kwak2017]

-   O teorema central do limite implica que os mĂ©todos estatĂ­sticos que se aplicam a distribuiĂ§Ă”es normais podem ser aplicados a outras distribuiĂ§Ă”es quando suas suposiĂ§Ă”es sĂŁo satisfeitas.[@kwak2017]

-   Como o teorema central do limite determina a distribuiĂ§ĂŁo amostral $Z$ \@ref(eq:central-limit-theorem-z) das mĂ©dias com tamanho amostral suficientemente grande, a mĂ©dia pode ser padronizada para uma distribuiĂ§ĂŁo normal com mĂ©dia 0 e variĂąncia 1, $N(0,1)$.[@kwak2017]

<br>

\begin{equation}
(\#eq:central-limit-theorem-z)
Z = \frac{\bar{X} - \mu}{\sigma / \sqrt{n}}
\end{equation}

<br>

-   Para amostras com $n \geq 30$, a distribuiĂ§ĂŁo amostral Student-*t* se aproxima da distribuiĂ§ĂŁo normal padrĂŁo $Z$ e as suposiĂ§Ă”es sobre a distribuiĂ§ĂŁo populacional nĂŁo sĂŁo mais necessĂĄrias, podendo ser usada a suposiĂ§ĂŁo de distribuiĂ§ĂŁo normal.[@kwak2017]

<br>

## RegressĂŁo para a mĂ©dia

<br>

### O que Ă© regressĂŁo para a mĂ©dia?

-   RegressĂŁo para a mĂ©dia[@galton1886] Ă© um fenĂŽmeno estatĂ­stico que ocorre quando uma variĂĄvel $X$ medida na mesma unidade de anĂĄlise em dois ou mais momentos diferentes, $X_{1}$, $X_{2}$, ..., $X_{t}$ e $X_{t}$ Ă© mais prĂłxima da mĂ©dia populacional do que $X_{1}$, ou seja, $E(X_{t})$ Ă© mais prĂłxima de $E(X)$ do que $E(X_{1})$ Ă© de $E(X)$.[@barnett2004]

- RegressĂŁo para a mĂ©dia[@galton1886] Ă© um fenĂŽmeno estatĂ­stico que ocorre quando uma variĂĄvel $X$ Ă© medida na mesma unidade de anĂĄlise em dois ou mais momentos diferentes, $X_{1}$, $X_{2}$, ..., $X_{t}$, e $X_{t}$ tende a apresentar valores mais prĂłximos da mĂ©dia populacional do que $X_{1}$.[@barnett2004]

- Assim, $E(X_{t})$ tende a estar mais prĂłxima de $E(X)$ do que $E(X_{1})$.[@barnett2004]

-   O valor real --- sem erros aleatĂłrio ou sistemĂĄtico --- em geral nĂŁo Ă© conhecido, mas pode ser estimado pela mĂ©dia de vĂĄrias observaĂ§Ă”es.[@barnett2004]

-   RegressĂŁo para a mĂ©dia pode ocorrer em qualquer pesquisa cujo delineamento envolva medidas repetidas.[@senn2011]

-   Em medidas repetidas, a mĂ©dia de vĂĄrias observaĂ§Ă”es Ă© mais prĂłxima da mĂ©dia verdadeira do que qualquer observaĂ§ĂŁo individual, pois o erro aleatĂłrio Ă© reduzido pela mĂ©dia.[@barnett2004]

-   Valores extremos --- em direĂ§ĂŁo ao mĂ­nimo ou mĂĄximo --- em uma mediĂ§ĂŁo inicial tendem a ser seguidos por valores mais prĂłximos da mĂ©dia (valor real) na mediĂ§ĂŁo subsequente.[@barnett2004]

```{r regressao-media, include = FALSE, echo = FALSE, results = "hide"}
# simula uma distribuiĂ§ĂŁo normal
set.seed(1234)
amostra <- data.frame(VariĂĄvel = rnorm(100000, mean = 120, sd = 1))

# seleciona um dado aleatĂłrio da amostra
dado1 <- round(sample(amostra$VariĂĄvel, 1), digits = 0)

# seleciona outro dado aleatĂłrio da amostra
dado2 <- round(sample(amostra$VariĂĄvel, 1), digits = 0)
```

-   No exemplo abaixo, a 2a medida (dado 2 = `r dado2`) Ă© mais prĂłxima da mĂ©dia (valor real = `r round(mean(amostra$VariĂĄvel), 1)`) do que a 1a medida (dado 1 = `r dado1`):

<br>

```{r regressao-media-plot, echo = FALSE, warning = FALSE, message = FALSE, appendix = TRUE, fig.align = 'center', layout='Blank', ph=officer::ph_location_fullsize(), results = "asis", fig.cap = "RepresentaĂ§ĂŁo grĂĄfica da regressĂŁo para a mĂ©dia em medidas repetidas. A segunda medida (dado 2) Ă© mais prĂłxima da mĂ©dia (valor real) do que a primeira medida (dado 1).", fig.width=15, fig.height=4, dpi=300, out.width="100%"}
# grĂĄfico de distribuiĂ§ĂŁo da amostra com os dois dados aleatĂłrios
ggplot2::ggplot(amostra, ggplot2::aes(x = VariĂĄvel)) +
  ggplot2::geom_density(alpha = 0.2, fill = "grey") +
  ggplot2::geom_vline(xintercept = dado1,
                      color = "black",
                      linetype = "dashed") +
  ggplot2::geom_vline(xintercept = dado2,
                      color = "black",
                      linetype = "dashed") +
  ggplot2::geom_vline(
    xintercept = mean(amostra$VariĂĄvel),
    color = "black",
    linetype = "dashed"
  ) +
  ggplot2::geom_text(
    ggplot2::aes(
      x = dado1,
      y = 0,
      label = "Dado 1",
      hjust = 1.1,
      vjust = 1.1
    ),
    color = "black",
    size = 3
  ) +
  ggplot2::geom_text(
    ggplot2::aes(
      x = dado2,
      y = 0,
      label = "Dado 2",
      hjust = 1.1,
      vjust = 1.1
    ),
    color = "black",
    size = 3
  ) +
  ggplot2::geom_text(
    ggplot2::aes(
      x = mean(amostra$VariĂĄvel),
      y = 0,
      label = "MĂ©dia (valor real)",
      hjust = 1.1,
      vjust = 1.1
    ),
    color = "black",
    size = 3
  ) +
  ggplot2::labs(x = "VariĂĄvel", y = "Densidade") +
  ggplot2::theme(
    ggplot2::element_blank(),
    panel.grid.minor = ggplot2::element_blank(),
    panel.grid.major = ggplot2::element_blank()
  ) +
  ggplot2::scale_x_continuous(breaks = round(seq(
    min(amostra$VariĂĄvel), max(amostra$VariĂĄvel), by = 1
  ), 0))
```

<br>

### Qual a causa da regressĂŁo para a mĂ©dia?

-   A regressĂŁo para a mĂ©dia pode ser atribuĂ­da ao erro aleatĂłrio, que Ă© a variaĂ§ĂŁo nĂŁo sistemĂĄtica nos valores observados em torno de uma mĂ©dia verdadeira (por exemplo, erro de mediĂ§ĂŁo aleatĂłrio ou variaĂ§Ă”es aleatĂłrias em um participante).[@barnett2004]

-   RegressĂŁo para a mĂ©dia Ă© uma consequĂȘncia da observaĂ§ĂŁo de que dados extremos nĂŁo se repetem com frequĂȘncia.[@senn2011]

-   Deve-se assumir que a regressĂŁo para a mĂ©dia ocorreu atĂ© que os dados mostrem o contrĂĄrio.[@barnett2004]

<br>

### Por que detectar o fenĂŽmeno de regressĂŁo para a mĂ©dia?

-   A regressĂŁo para a mĂ©dia pode levar a conclusĂ”es errĂŽneas sobre a eficĂĄcia de uma intervenĂ§ĂŁo, pois a mudanĂ§a observada pode ser devida ao erro aleatĂłrio e nĂŁo ao tratamento.[@senn2011]

<br>

### Como detectar o fenĂŽmeno de regressĂŁo para a mĂ©dia?

-   O fenĂŽmeno de regressĂŁo para a mĂ©dia pode ser detectado por meio de grĂĄfico de dispersĂŁo da diferenĂ§a (estudos transversais) ou mudanĂ§a (estudos longitudinais) versus os valores da 1a medida.[@barnett2004]

<br>

::: {.infobox .Rlogo data-latex="{images/Rlogo}"}
O pacote *regtomean*[@regtomean] fornece as funĂ§Ă”es [*cordata*](https://www.rdocumentation.org/packages/regtomean/versions/1.1/topics/cordata) para calcular a correlaĂ§ĂŁo entre medidas tipo antes-e-depois e [*meechua_reg*](https://www.rdocumentation.org/packages/regtomean/versions/1.1/topics/meechua_reg) para ajustar modelos lineares de regressĂŁo.
:::

<br>

### Como o fenĂŽmeno de regressĂŁo para a mĂ©dia pode ser evitado?

-   Aloque os participantes de modo aleatĂłrio nos grupos de tratamento e controle para reduzir o fenĂŽmeno de regressĂŁo para a mĂ©dia.[@barnett2004]

-   Selecione participantes com base em medidas repetidas ao invĂ©s de medidas Ășnicas.[@barnett2004]

<br>

```{r, echo=FALSE, warning=FALSE, results='asis', eval=knitr::is_html_output()}
cat(readLines("citation.html"), sep = "\n")
```

<br>
