# **Pensamento estatístico** {#pensamento-estatistico}

<br>

## Unidade de análise

<br>

### O que é unidade de análise?

-   A unidade de análise (ou unidade experimental) de pesquisas na área de saúde geralmente é o indivíduo.[@Altman1997]

-   A unidade de análise também pode ser a instituição em estudos multicêntricos (ex.: hospitais, clínicas) ou um estudo publicado em meta-análise (ex.: ensaios clínicos).[@Altman1997]

<br>

### Por que identificar a unidade de análise de um estudo?

-   É fundamental identificar corretamente a unidade de análise para evitar inflação do tamanho da amostra (ex.: medidas bilaterais resultando em o dobro de participantes), violações de suposições dos testes de hipótese (ex.: independência entre medidas e/ou unidade de análise) e resultados espúrios em testes de hipótese (ex.: P-valores menores que aqueles observados se a amostra não estivesse inflada).[@Altman1997; @Matthews1990]

<br>

### Que medidas podem ser obtidas da unidade de análise de um estudo?

-   Da unidade de análise podem ser coletadas informações em medidas únicas, repetidas, seriadas ou múltiplas.

<br>

## População

<br>

### O que é população?

-   População --- ou população-alvo --- refere-se ao conjunto completo sobre o qual se pretende obter informações.[@Banerjee2010; @martínez-mesa2016]

-   População é metodologicamente delimitada pelos critérios de inclusão e exclusão do estudo.[@Banerjee2010]

-   Em estudos observacionais, inicialmente as características geográficas e/ou demográficas, por exemplo, definem a população a ser estudada.[@Banerjee2010]

-   Em estudos analíticos, a população é inicialmente definida pelos objetivos da pesquisa e, posteriormente, as observações são realizadas na amostra.[@Banerjee2010]

<br>

## Amostra

<br>

### O que é amostra?

-   Amostra é uma parte finita da população do estudo.[@Banerjee2010; @martínez-mesa2016]

-   Em pesquisa científica, utilizam-se dados de uma amostra de participantes (ou outras unidades de análise) para realizar inferências sobre a população.[@Bland2015]

<br>

### Por que usar dados de amostras?

- Estudos com amostras, em vez de censos, são preferíveis por diversas razões, dentre elas: questões éticas; limitações orçamentárias; desafios logísticos; restrição de tempo; e 
tamanho populacional desconhecido.[@martínez-mesa2016]

-   Dados de uma amostra de tamanho suficiente e características representativas podem ser utilizados para inferência sobre uma população.[@kwak2017]

-   Em geral, amostras de tamanhos maiores possuem médias mais próximas da média populacional e menores variâncias.[@kwak2017]

<br>

### O que é representatividade amostral e por que ela importa?

- Representatividade amostral refere-se ao grau em que uma amostra reflete com fidelidade as características da população de referência.[@martínez-mesa2016]

- Quando a amostra contém menos indivíduos do que o número mínimo necessário, mas mantém a representatividade, a inferência estatística ainda é possível, embora possa haver redução da precisão e/ou do poder estatístico para detectar os efeitos.[@martínez-mesa2016]

- Amostras não representativas comprometem a validade da inferência estatística, mesmo quando o tamanho da amostra atende aos requisitos de poder da análise.[@martínez-mesa2016]

<br>

## Amostragem

<br>

### O que é amostragem?

- Amostragem é o processo pelo qual se seleciona uma parte de uma população para constituir a amostra que será efetivamente estudada.[@martínez-mesa2016]

<br>

```{r populacao-amostra, echo = FALSE, warning = FALSE, message = FALSE, appendix = TRUE, fig.align = 'center', results = "asis", fig.fullwidth = TRUE, fig.cap = "Representação esquemática da amostragem de uma população para a amostra."}
# Dados da população e amostra
set.seed(123)
pop_n <- 30
sample_n <- 10

# Reduzindo os raios internos para posicionar os ícones mais perto do centro
radius_pop <- runif(pop_n, 0.5, 2.5)
radius_sample <- runif(sample_n, 0.5, 1.5)

# Geração das posições para a população (círculo à esquerda)
angle_pop <- seq(0, 2 * pi, length.out = pop_n + 1)[-1]
pop_df <- data.frame(
  id = 1:pop_n,
  x_pop = cos(angle_pop) * radius_pop - 4,
  y_pop = sin(angle_pop) * radius_pop
)

# Seleção aleatória da amostra
sample_ids <- sample(pop_df$id, sample_n)
sample_df <- pop_df %>%
  dplyr::filter(id %in% sample_ids) %>%
  dplyr::mutate(
    angle = seq(0, 2 * pi, length.out = sample_n + 1)[-1],
    x_sample = cos(angle) * radius_sample + 4,
    y_sample = sin(angle) * radius_sample
  )

# Atribui o ícone após os data.frames estarem prontos
pop_df$label <- "./images/person.svg"
sample_df$label <- "./images/person.svg"

# Base de setas
setas_df <- sample_df %>%
  dplyr::select(id, x_pop, y_pop, x_sample, y_sample)

# Plot
ggplot2::ggplot() +
  # Círculo da população
  ggforce::geom_circle(ggplot2::aes(x0 = -4, y0 = 0, r = 3),
                       color = "black",
                       linewidth = 1) +
  ggimage::geom_image(data = pop_df,
                      ggplot2::aes(x = x_pop, y = y_pop, image = label),
                      size = 0.07) +
  ggplot2::annotate("text", x = -4, y = 3.5,
                    label = "População", size = 5, fontface = "bold") +
  
  # Círculo da amostra
  ggforce::geom_circle(ggplot2::aes(x0 = 4, y0 = 0, r = 1.8),
                       color = "black",
                       linewidth = 1) +
  ggimage::geom_image(data = sample_df,
                      ggplot2::aes(x = x_sample, y = y_sample, image = label),
                      size = 0.07) +
  ggplot2::annotate("text", x = 4, y = 2.3,
                    label = "Amostra", size = 5, fontface = "bold") +
  
  # Setas
  ggplot2::geom_segment(data = setas_df,
                        ggplot2::aes(x = x_pop, y = y_pop,
                                     xend = x_sample, yend = y_sample),
                        arrow = ggplot2::arrow(length = ggplot2::unit(0.2, "cm")),
                        color = "darkgray",
                        linewidth = 0.7) +
  ggplot2::coord_fixed() +
  ggplot2::theme_void()
```

<br>

### Quais métodos de amostragem são usados para obter uma amostra da população?

-   O método de amostragem é geralmente definido pelas condições de viabilidade do estudo, no que diz respeito a acesso aos participantes, ao tempo de execução e aos custos envolvidos, entre outras.[@Banerjee2010]

-   Não-probabilísticas ou intencionais:[@Banerjee2010; @martínez-mesa2016]

    -   Bola de neve.

    -   Conveniência.

    -   Participantes encaminhados.
    
    - Proposital.

-   Probabilísticas:[@Banerjee2010; @martínez-mesa2016]

    -   Simples.

    -   Sistemática.

    -   Multiestágio.

    -   Estratificada.

    -   Agregada.

<br>

### O que é erro de amostragem?

- Erro de amostragem é a variação natural entre os resultados obtidos a partir de uma amostra e os resultados que seriam obtidos caso toda a população fosse examinada. Reflete o grau de incerteza inerente à generalização de uma amostra para a população.[@martínez-mesa2016]

<br>

## Reamostragem

<br>

### O que é reamostragem?

-   Reamostragem é um procedimento que cria vários conjuntos de dados sorteados a partir de um conjunto de dados real - a amostra da população - sem a necessidade de fazer suposições sobre os dados e suas distribuições.[@Bland2015]

-   O procedimento é repetido várias vezes para usar a variabilidade dos resultados para obter um intervalo de confiança do parâmetro no nível de significância $\alpha$ pré-estabelecido.[@Bland2015]

<br>

### Por que utilizar reamostragem?

-   Quando se dispõe de dados de apenas 1 amostra, as diversas suposições que são feitas podem não ser atingidas.[@Bland2015]

-   Procedimentos de reamostragem produzem um conjunto de observações escolhidas aleatoriamente da amostra, igualmente representativo da população original.[@Bland2015]

-   Procedimentos de reamostragem permitem estimar o erro-padrão e intervalos de confiança sem a necessidade de tais suposições, sendo, portanto, um conjunto de procedimentos não-paramétricos.[@Bland2015]

<br>

### Quais procedimentos de reamostragem podem ser realizados?

-   *Bootstrap*: Cada iteração gera uma amostra *bootstrap* do mesmo tamanho do conjunto de dados original escolhendo aleatoriamente observações reais, uma de cada vez. Cada observação tem chances iguais de ser escolhida a cada vez, portanto, algumas observações serão escolhidas mais de uma vez e outras nem serão escolhidas.[@Bland2015]

<br>

## Subamostragem

<br>

### O que é subamostragem?

-   .[@REF]

<br>

## Superamostragem

<br>

### O que é superamostragem?

-   .[@REF]

<br>

```{r, echo=FALSE, warning=FALSE, results='asis', eval=knitr::is_html_output()}
cat(readLines("citation.html"), sep = "\n")
```

<br>
