# **Práticas questionáveis em pesquisa** {#praticas-questionaveis}

<br>

## Práticas Questionáveis em Pesquisa

<br>

### O que são práticas questionáveis em pesquisa?

-   Práticas questionáveis em pesquisa são más condutas ou comportamentos impróprios, realizados desde o planejamento até a publicação dos resultados.[@john2012; @bausell2021]

<br>

### Por que práticas questionáveis em pesquisa devem ser combatidas?

-   Práticas questionáveis em pesquisa são prevalentes.[@neoh2023]

-   Práticas questionáveis em pesquisa comprometem a integridade científica, a confiabilidade dos resultados e a confiança do público na ciência.[@john2012; @bausell2021]

-   Práticas questionáveis em pesquisa inflam articialmente o tamanho do efeito e poder estatístico.[@bausell2021]

-   Práticas questionáveis em pesquisa parecem contribuir para a crise da replicação na ciência, onde muitos estudos não conseguem ser replicados ou reproduzidos.[@bausell2021]

- 

<br>

## Prática não intencional e má conduta

-   Práticas questionáveis podem ser classificadas em más condutas e não intencionais.[@Kleinert2009]

-   Más condutas são aquelas que são deliberadamente realizadas com o objetivo de enganar ou manipular os resultados, enquanto práticas não intencionais são aquelas que ocorrem devido a falta de conhecimento, treinamento inadequado ou outras razões.[@REF]

-   Práticas na zona cinzenta são aquelas que podem ser interpretadas de diferentes maneiras, dependendo do contexto e da intenção do pesquisador.[@REF]

<br>

```{r praticas-questionaveis, include = TRUE, echo = FALSE, warning = FALSE, message = FALSE, appendix = TRUE, fig.align = 'center', layout='Blank', ph=officer::ph_location_fullsize(), results = "asis", fig.fullwidth = TRUE}
# Carregar pacotes
library(dplyr)

# Criar a tibble com 3 categorias equilibradas
praticas_questionaveis <- tibble::tibble(
  Prática = c(
    "Data fabrication",
    "Data falsification",
    "Fake authorship",
    "Fake peer review",
    "Honorary authorship",
    "Gold authorship",
    "Ghost authorship",
    "Duplicate publication",
    "Spin (doloso)",
    "Data distortion",
    "SPARKing",
    
    "HARKing",
    "Storytelling",
    "Selective reporting",
    "P-hacking",
    "Data peeking",
    "Cherry picking",
    "Salami slicing",
    "Beautification",
    
    "P-hacking reverso",
    "Fishing expedition",
    "Data dredging",
    "File drawer problem",
    "Publication bias"
  ),
  Intencionalidade = c(
    # 11 intencionais (inclui SPARKing)
    rep("Má conduta", 11),
    
    # 8 zona cinzenta
    rep("Zona cinzenta", 8),
    
    # 5 não intencionais
    rep("Não intencional", 5)
  ),
  Definição = c(
    "Inventar dados inexistentes",
    "Alterar ou manipular dados reais",
    "Inserir autores fictícios ou inexistentes",
    "Criar revisões falsas para facilitar publicação",
    "Incluir autores sem contribuição real",
    "Atribuir autoria como forma de prestígio ou recompensa",
    "Omitir autores que participaram do estudo",
    "Publicar o mesmo estudo em mais de uma revista",
    "Apresentar os resultados de forma a exagerar efeitos positivos",
    "Modificar dados ou gráficos para torná-los mais convincentes",
    "Ajustar o tamanho da amostra após a coleta dos dados para obter significância estatística",
    
    "Criar hipóteses após ver os dados (sem pré-registro)",
    "Construir uma narrativa forçada para justificar os achados",
    "Relatar apenas os resultados favoráveis ou positivos",
    "Testar múltiplas análises até encontrar p<0.05",
    "Analisar dados antes do término da coleta, parando quando um efeito aparece",
    "Selecionar apenas os resultados que apoiam a hipótese",
    "Dividir artificialmente um estudo em vários artigos para inflar publicações",
    "Embelezar tabelas, gráficos ou resultados para torná-los mais atraentes",
    
    "Forçar análises para que não haja significância estatística",
    "Procurar achados sem plano prévio",
    "Explorar excessivamente os dados para encontrar associações irrelevantes",
    "Não publicar estudos com resultados negativos ou nulos",
    "Tendência geral das revistas em favorecer publicações com resultados positivos"
  )
)

# Ordenar por categoria
praticas_questionaveis <- praticas_questionaveis %>%
  arrange(factor(
    Intencionalidade,
    levels = c("Má conduta", "Zona cinzenta", "Não intencional")
  ))

bg_color <- function(hex, latex) {
  if (knitr::is_html_output()) hex else latex
}

# Criar tabela com kableExtra
kableExtra::kable(
  praticas_questionaveis,
  align = "c",
  format = ifelse(knitr::is_html_output(), "html", "latex"),
  booktabs = TRUE,
  linesep = "",
  escape = FALSE,
  caption = "Classificação das práticas questionáveis em pesquisa segundo sua intencionalidade."
) %>%
  kableExtra::kable_styling(
    latex_options = c("striped"),
    bootstrap_options = c("striped", "hover", "condensed", "responsive"),
    full_width = TRUE,
    position = "center"
  ) %>%
  kableExtra::row_spec(0, bold = TRUE, extra_css = "border-top: 1px solid; border-bottom: 1px solid") %>%
  kableExtra::row_spec(
    which(praticas_questionaveis$Intencionalidade == "Má conduta"),
    background = bg_color("#FFCDD2", "lightred")
  ) %>%
  kableExtra::row_spec(
    which(praticas_questionaveis$Intencionalidade == "Zona cinzenta"),
    background = bg_color("#FFF9C4", "lightyellow")
  ) %>%
  kableExtra::row_spec(
    which(praticas_questionaveis$Intencionalidade == "Não intencional"),
    background = bg_color("#E8F5E9", "lightgreen")
  ) %>%
  kableExtra::row_spec(nrow(praticas_questionaveis), extra_css = "border-bottom: 1px solid")
```

<br>

### Quais práticas questionáveis podem ocorrer durante o planejamento do estudo?

-   *Hypothesizing After Results are Known* (HARKing) consiste em formular hipóteses após a análise dos dados, o que pode levar a resultados enviesados e não replicáveis.[@Kerr1998]

-   *Storytelling* é a prática de criar narrativas convincentes para justificar os resultados, mesmo que não sejam suportados pelos dados.[@REF]

<br>

### Quais práticas questionáveis podem ocorrer durante a coleta de dados?

-   *Data falsification* é a prática de manipular ou inventar dados para obter resultados desejados.[@REF]

-   *Data fabrication* é a prática de inventar dados ou resultados que nunca foram coletados.[@REF]

<br>

### Quais práticas questionáveis podem ocorrer durante a análise dos dados?

-   *P-hacking* é a prática de manipular os dados ou análises para obter resultados estatisticamente significativos, como realizar múltiplos testes sem correção adequada.[@degroot2014; @andrade2021; @stefan2023]

-   *P-hacking* reverso é a prática de manipular os dados ou análises para obter resultados não estatisticamente significativos, como realizar múltiplos testes sem correção adequada, o que pode levar a conclusões enviesadas e enganosas.[@chuard2019]

- *SPARKing* (*Sample size Planning After the Results are Known*) é uma mal prática que envolve o ajuste do tamanho da amostra após a coleta dos dados, com o objetivo de obter resultados estatisticamente significativos.[@Sasaki2023]

-   *Data peeking* é a prática de analisar os dados repetidamente antes de completar a coleta, visando interromper a coleta quando um resultado desejado é alcançado.[@armitage1969]

-   *Fishing expedition* refere-se à exploração dos dados sem uma hipótese pré-definida, o que pode levar a conclusões enganosas e enviesadas, uma vez que os resultados podem ser meramente acidentais.[\@ @andrade2021]

-   *Data dredging* refere-se à exploração excessiva dos dados para encontrar padrões ou relações que não são teoricamente fundamentados, o que pode resultar em conclusões enganosas e enviesadas.[@andrade2021]

-   *Selective reporting* é a prática de relatar apenas os resultados que suportam uma hipótese específica, ignorando aqueles que não a apoiam, o que pode levar a conclusões enganosas e enviesadas.[@REF]

<br>

### Quais práticas questionáveis podem ocorrer durante a apresentação dos resultados?

-   *Cherry picking* consiste em selecionar apenas os resultados que suportam uma hipótese específica, ignorando aqueles que não a apoiam, o que pode levar a conclusões enganosas e enviesadas.[@andrade2021]

-   *Spin* é a prática de apresentar os resultados de forma a enfatizar aspectos positivos ou minimizar aspectos negativos, o que pode levar a interpretações enganosas e enviesadas dos dados.[@horton1995; @chiu2017]

-   *Beautification* é a prática de embelezar visualmente gráficos ou tabelas para aumentar impacto visual.[@REF]

-   *Data distortion* é a prática de modificar ou omitir informações nos dados para induzir interpretações específicas.[@REF]

<br>

### Quais práticas questionáveis podem ocorrer durante a publicação e revisão por pares?

-   *Honorary authorship* refere-se à inclusão de autores que não contribuíram significativamente para o estudo, o que pode distorcer a atribuição de crédito e responsabilidade.[@picano2024]

-   *Ghost authorship* é a prática de não reconhecer autores que contribuíram significativamente para o estudo, o que pode distorcer a atribuição de crédito e responsabilidade.[@picano2024]

-   *Gold authorship* é a prática de atribuir autoria em troca de prestígio, recursos ou favorecimento político, independentemente da contribuição acadêmica.[@picano2024]

-   *Fake authorship* refere-se à inclusão de autores fictícios ou inexistentes em uma publicação.[@picano2024]

-   *Fake peer review* refere-se à prática de criar revisões por pares falsas ou fraudulentas para apoiar a publicação de um estudo, o que compromete a integridade do processo de revisão por pares e pode levar a conclusões enganosas.[@REF]

-   *File drawer problem* refere-se à tendência de não publicar estudos com resultados negativos ou não significativos, o que pode levar a uma visão distorcida da literatura científica e dificultar a replicação de estudos.[@REF]

-   *Salami slicing* é a prática de dividir os resultados em múltiplas publicações para aumentar o número de publicações, o que pode levar a uma má interpretação dos dados e à fragmentação do conhecimento.[@REF]

-   *Publication bias* é a tendência de publicar apenas resultados positivos ou significativos, o que pode levar a uma visão distorcida da literatura científica e dificultar a replicação de estudos.

-   *Duplicate publication* é a prática de publicar o mesmo estudo ou resultados em mais de uma revista, o que pode levar a uma superestimação da importância dos resultados e à confusão na literatura científica.[@REF]

<br>

## Prevenindo práticas questionáveis em pesquisa

<br>

### Como prevenir práticas questionáveis?

-   Educação formal em integridade científica e estatística.[@REF]

-   Pré-registro do protocolo do estudo de ensaios clínicos (ex.: [ReBEC](https://ensaiosclinicos.gov.br), [ClinicalTrials.gov](https://clinicaltrials.gov), revisões sistemáticas (ex.: [PROSPERO](https://www.crd.york.ac.uk/prospero/)), ou outras plataformas (ex.: [OSF](https://osf.io)).[@nosek2018; @p.simmons2021]

-   Planos de análise detalhados.[@REF]

-   Compartilhamento de dados/scripts (reprodutibilidade).[@REF]

    -   [Dryad Digital Repository](http://datadryad.org/)

    -   [figshare](http://figshare.com/)

    -   [Harvard Dataverse](http://dataverse.harvard.edu/)

    -   [Mendeley Data](https://data.mendeley.com/)

    -   [Open Science Framework](https://osf.io/)

    -   [Zenodo](http://zenodo.org/)

-   Manuscritos reprodutíveis (RMarkdown, bookdown, etc.).[@REF]

-   Adoção de diretrizes para redação de manuscritos (CONSORT, STROBE, PRISMA).[@REF]

<br>

## Reações éticas e institucionais práticas questionáveis em pesquisa

-   *Post-publication peer review* é a prática de revisar e criticar publicações após sua publicação, o que pode levar a uma melhor compreensão dos resultados e à correção de erros, mas também pode ser usada para desacreditar estudos sem justificativa adequada.[@REF]

-   *Corrigendum* é uma correção publicada para corrigir erros ou imprecisões em um artigo já publicado, o que pode levar a uma melhor compreensão dos resultados e à correção de erros, mas também pode ser usada para desacreditar estudos sem justificativa adequada.[@REF]

-   *Expression of concern* é uma declaração emitida por uma revista científica para alertar os leitores sobre preocupações com a integridade de um estudo, sem necessariamente retirar o artigo.[@REF]

-   *Retraction* é a prática de retirar uma publicação devido a erros, fraudes ou práticas questionáveis, o que pode levar a uma melhor compreensão dos resultados e à correção de erros, mas também pode ser usada para desacreditar estudos sem justificativa adequada.[@REF]

-   [Retraction Watch](https://retractionwatch.com) é um blog que monitora e relata casos de retratações e preocupações éticas em publicações científicas, fornecendo informações sobre práticas questionáveis e promovendo a transparência na pesquisa.[@REF]

<br>

::: {.infobox .Rlogo data-latex="{images/Rlogo}"}
O pacote *retractcheck*[@retractcheck] fornece a função [*retractcheck*](https://rdrr.io/github/chartgerink/retractcheck/man/retractcheck.html) para verificar se um artigo foi retratado usando a [Open Retractions](http://openretractions.com).
:::

<br>

```{r, echo=FALSE, warning=FALSE, results='asis', eval=knitr::is_html_output()}
cat(readLines("citation.html"), sep = "\n")
```

<br>
