```{=openxml}
<w:p>
  <w:r>
    <w:br w:type="page"/>
  </w:r>
</w:p>
```

# **Propriedades psicométricas** {#propriedades-psicometricas}

<br>

## Características

<br>

### O que são propriedades psicométricas?

-   .[@REF]

<br>

```{r crosstable-psicometria, echo = FALSE, warning = FALSE, message = FALSE, appendix = TRUE, fig.align = 'center', layout='Blank', ph=officer::ph_location_fullsize(), results = "asis", fig.fullwidth = TRUE, tab.cap = "Tabela de confusão sobre propriedades psicométricas de instrumentos."}
library(dplyr)
cross.table.psico <-
  matrix(
    c(
      'Adequado', 'Inadequado',
      'Inadequado', 'Inadequado'
    ),
    nrow = 2,
    ncol = 2,
    byrow = FALSE
  )
rownames(cross.table.psico) <-
  c("Validade alta", "Validade baixa")
colnames(cross.table.psico) <-
  c("Concordância alta", "Concordância baixa")

# exibe a tabela de dados
knitr::kable(
  cross.table.psico,
  align = "c",
  format = ifelse(knitr::is_html_output(), "html", "latex"),
  booktabs = TRUE,
  linesep = "",
  escape = FALSE
) %>%
  kableExtra::kable_styling(
    latex_options = c("basic"),
    bootstrap_options = c("basic", "hover", "condensed", "responsive"),
    full_width = ifelse(knitr::is_html_output(), T, T),
    position = "center"
  ) %>%
  kableExtra::row_spec(0,
                       bold = TRUE,
                       extra_css = "border-top: 1px solid; border-bottom: 1px solid") %>%
  kableExtra::column_spec(1, bold = TRUE) %>%
  kableExtra::row_spec(dim(cross.table.psico)[1],
                       extra_css = "border-bottom: 1px solid")
```

<br>

::: {.infobox .Rlogo data-latex="{images/Rlogo}"}
O pacote *lavaan*[@lavaan] fornece a função [*modificationIndices*](https://www.rdocumentation.org/packages/lavaan/versions/0.6-16/topics/modificationIndices) para calcular os índices de modificação.
:::

<br>

## Análise fatorial exploratória

<br>

### O que é análise fatorial exploratória?

-   .[@REF]

<br>

## Análise fatorial confirmatória

<br>

### O que é análise fatorial confirmatória?

-   .[@REF]

<br>

::: {.infobox .Rlogo data-latex="{images/Rlogo}"}
O pacote *lavaan*[@lavaan] fornece a função [*cfa*](https://www.rdocumentation.org/packages/lavaan/versions/0.6-16/topics/cfa) para implementar modelos de análise fatorial confirmatória.
:::

<br>

## Validade de conteúdo

<br>

### O que é validade interna?

-   .[@findley2021]

<br>

### O que é validade externa?

-   .[@findley2021]

<br>

### Que fatores afetam a validade?

-   A amostragem não probabilística pode dificultar a generalização dos achados da amostra para a população, diminuindo assim a validade externa do estudo.[@Banerjee2010]

-   Quando as características da amostra obtida por seleção não probabilística forem similares às da população, a validade externa pode ser maior.[@Banerjee2010]

<br>

### Como avaliar a validade de um estudo?

-   As características da amostra apresentadas na Tabela 1 são úteis para interpretação da validade interna e externa dos achados do estudo.[@Westreich2013]

<br>

## Validade de face

<br>

### O que é validade de face?

-   .[RF]

<br>

## Validade do construto

<br>

### O que é construto?

-   .[RF]

<br>

## Validade fatorial

<br>

### O que é validade fatorial?

-   .[RF]

<br>

## Validade convergente

<br>

### O que é validade convergente?

-   .[RF]

<br>

## Validade discriminante

<br>

### O que é validade discriminante?

-   .[RF]

<br>

## Validade de critério

<br>

### O que é validade de critério?

-   .[RF]

<br>

## Validade concorrente

<br>

### O que é concorrente?

-   .[RF]

<br>

### O que é validade concorrente?

-   .[RF]

<br>

### O que é validade preditiva?

-   .[RF]

<br>

## Responsividade

<br>

### O que é responsividade?

-   .[@REF]

<br>

## Concordância

<br>

### O que é concordância?

-   .[@REF]

<br>

### Quais métodos são adequados para análise de concordância de variáveis dicotômicas?

-   Coeficiente de Cohen $\kappa$: mede a concordância corrigida pelo acaso.[@scott1955; @cohen1960]

```{r crosstable-kappa-2x2, echo = FALSE, warning = FALSE, message = FALSE, appendix = TRUE, fig.align = 'center', layout='Blank', ph=officer::ph_location_fullsize(), results = "asis", fig.fullwidth = TRUE, tab.cap = "Tabela de confusão 2x2 para análise de concordância de testes e variáveis dicotômicas."}
library(dplyr)
cross.table.kappa <-
  matrix(
    c(
      '$a$', '$c$', '$e=a+c$',
      '$b$', '$d$', '$f=b+d$',
      '$g=a+b$', '$h=c+d$', '$N=a+b+c+d$'
    ),
    nrow = 3,
    ncol = 3,
    byrow = FALSE
  )
rownames(cross.table.kappa) <-
  c("Teste positivo", "Teste negativo", "Total")
colnames(cross.table.kappa) <-
  c("Teste positivo", "Teste negativo", "Total")

# exibe a tabela de dados
knitr::kable(
  cross.table.kappa,
  align = "c",
  format = ifelse(knitr::is_html_output(), "html", "latex"),
  booktabs = TRUE,
  linesep = "",
  escape = FALSE
) %>%
  kableExtra::kable_styling(
    latex_options = c("basic"),
    bootstrap_options = c("basic", "hover", "condensed", "responsive"),
    full_width = ifelse(knitr::is_html_output(), T, T),
    position = "center"
  ) %>%
  kableExtra::row_spec(0,
                       bold = TRUE,
                       extra_css = "border-top: 1px solid; border-bottom: 1px solid") %>%
  kableExtra::column_spec(1, bold = TRUE) %>%
  kableExtra::row_spec(dim(cross.table.kappa)[1],
                       extra_css = "border-bottom: 1px solid")
```

<br>

::: {.infobox .Rlogo data-latex="{images/Rlogo}"}
O pacote *irr*[@irr] fornece a função [*kappa2*](https://www.rdocumentation.org/packages/irr/versions/0.84.1/topics/kappa2) para estimar a confiabilidade utilizando coeficiente $\kappa$ de Cohen para 2 examinadores.
:::

<br>

::: {.infobox .Rlogo data-latex="{images/Rlogo}"}
O pacote *irr*[@irr] fornece a função [*kappam.fleiss*](https://www.rdocumentation.org/packages/irr/versions/0.84.1/topics/kappam.fleiss) para estimar a confiabilidade utilizando coeficiente $\kappa$ de Fleiss para mais de 2 examinadores.
:::

<br>

::: {.infobox .Rlogo data-latex="{images/Rlogo}"}
O pacote *irr*[@irr] fornece a função [*kappam.light*](https://www.rdocumentation.org/packages/irr/versions/0.84.1/topics/kappam.light) para estimar a confiabilidade utilizando coeficiente $\kappa$ de Light para mais de 2 examinadores em dados categóricos.
:::

<br>

-   Coeficiente de correlação tetracórica $r_{tet}$.[@i.mathe1901; @banerjee1999]

<br>

::: {.infobox .Rlogo data-latex="{images/Rlogo}"}
O pacote *psych*[@psych] fornece a função [*tetrachoric*](https://www.rdocumentation.org/packages/psych/versions/2.3.6/topics/tetrachoric) para calcular o coeficiente de correlação tetracórica ($r_{tet}$).
:::

<br>

### Quais métodos não são adequados para análise de concordância de variáveis dicotômicas?

-   Concordância absoluta $C_{A}$ --- quantidade de casos em que examinadores concordam --- não é recomendada porque não corrige a estimativa para possíveis concordâncias ao acaso.[@banerjee1999]

-   Concordância percentual $C_{\%}$ --- proporção de casos em que examinadores concordam pela quantidade total de casos --- não é recomendada porque não corrige a estimativa para possíveis concordâncias ao acaso.[@banerjee1999]

-   Qui-quadrado $\chi^2$ a partir da tabela de contigência não é recomendado porque tal teste analisa associação.[@banerjee1999]

-   A família de coeficientes de Cohen $\kappa$ não é adequada para analisar concordância quando as variáveis são aparentemente (e não originalmente) dicotômicas.[@banerjee1999]

<br>

::: {.infobox .Rlogo data-latex="{images/Rlogo}"}
O pacote *irr*[@irr] fornece a função [*agree*](https://www.rdocumentation.org/packages/irr/versions/0.84.1/topics/agree) para estimar a concordância percentual entre examinadores.
:::

<br>

### Quais métodos são adequados para análise de concordância de variáveis categóricas?

-   Coeficiente de Cohen $\kappa$: mede a concordância corrigida pelo acaso.[@scott1955; @cohen1960]

-   Coeficiente de Cohen ponderado $\kappa_{w}$: mede a concordância corrigida pelo acaso.[@scott1955; @cohen1960]

```{r crosstable-kappa-3x3, echo = FALSE, warning = FALSE, message = FALSE, appendix = TRUE, fig.align = 'center', layout='Blank', ph=officer::ph_location_fullsize(), results = "asis", fig.fullwidth = TRUE, tab.cap = "Tabela de confusão 3x3 para análise de concordância de testes e variáveis dicotômicas."}
library(dplyr)
cross.table.kappa <-
  matrix(
    c(
      '$a$', '$d$', '$g$', '$j=a+d+g$',
      '$b$', '$e$', '$h$', '$k=b+e+h$',
      '$c$', '$f$', '$i$', '$l=c+f+i$',
      '$j=a+b+c$', '$k=d+e+f$', '$l=g+h+i$', '$N=a+b+c+d+e+f+g+h+i$'
    ),
    nrow = 4,
    ncol = 4,
    byrow = FALSE
  )
rownames(cross.table.kappa) <-
  c("Grave", "Moderado", "Leve", "Total")
colnames(cross.table.kappa) <-
  c("Grave", "Moderado", "Leve", "Total")

# exibe a tabela de dados
knitr::kable(
  cross.table.kappa,
  align = "c",
  format = ifelse(knitr::is_html_output(), "html", "latex"),
  booktabs = TRUE,
  linesep = "",
  escape = FALSE
) %>%
  kableExtra::kable_styling(
    latex_options = c("basic"),
    bootstrap_options = c("basic", "hover", "condensed", "responsive"),
    full_width = ifelse(knitr::is_html_output(), T, T),
    position = "center"
  ) %>%
  kableExtra::row_spec(0,
                       bold = TRUE,
                       extra_css = "border-top: 1px solid; border-bottom: 1px solid") %>%
  kableExtra::column_spec(1, bold = TRUE) %>%
  kableExtra::row_spec(dim(cross.table.kappa)[1],
                       extra_css = "border-bottom: 1px solid")
```

<br>

-   Coeficiente de correlação policórica $r_{pol}$.[@banerjee1999]

<br>

::: {.infobox .Rlogo data-latex="{images/Rlogo}"}
O pacote *psych*[@psych] fornece a função [*tetrachoric*](https://www.rdocumentation.org/packages/psych/versions/2.3.6/topics/tetrachoric) para calcular o coeficiente de correlação policórica ($r_{pol}$).
:::

<br>

### Quais métodos são adequados para análise de concordância de variáveis categóricas e contínuas?

-   Coeficiente de correlação bisserial $r_{s}$.[@banerjee1999]

<br>

::: {.infobox .Rlogo data-latex="{images/Rlogo}"}
O pacote *psych*[@psych] fornece a função [*tetrachoric*](https://www.rdocumentation.org/packages/psych/versions/2.3.6/topics/tetrachoric) para calcular o coeficiente de correlação bisserial ($r_{s}$).
:::

<br>

### Quais métodos são adequados para análise de concordância de variáveis ordinais?

-   Coeficiente de Cohen ponderado $\kappa_{w}$: mede a concordância corrigida pelo acaso.[@scott1955; @cohen1960]

<br>

### Quais métodos são adequados para análise de concordância de variáveis contínuas?

-   Gráfico de dispersão com a reta de regressão.[@altman1983]

-   Gráfico de limites de concordância (média dos testes vs. diferença entre testes) com a reta de regressão do viés e respectivo no nível de significância $\alpha$ pré-estabelecido.[@altman1983]

<br>

::: {.infobox .Rlogo data-latex="{images/Rlogo}"}
O pacote *BlandAltmanLeh*[@BlandAltmanLeh] fornece as funções [*bland.altman.stats*](https://www.rdocumentation.org/packages/BlandAltmanLeh/versions/0.3.1/topics/bland.altman.stats) e [*bland.altman.plot*](https://www.rdocumentation.org/packages/BlandAltmanLeh/versions/0.3.1/topics/bland.altman.plot) para calcular e apresentar, respectivamente, o gráfico com os limites de concordância entre dois métodos.
:::

<br>

### Quais métodos não são adequados para análise de concordância de variáveis contínuas?

-   Comparação de médias: dois métodos apresentarem médias similares --- isto é, 'sem diferença estatística' após um teste inferencial de hipótese nula $H_{0}:\mu_{1} = \mu_{2}$ --- não informa sobre a concordância deles. Métodos com maior erro de medida tendem a ter menos chance de rejeição da hipótese nula.[@altman1983]

-   Correlação bivariada: o coeficiente de correlação dependente tanto da variação entre indivíduos (isto é, entre os valores verdadeiros) quanto da variação intraindividual (isto é, erro de medida). Se a variância dos erros de medida de ambos os métodos não for pequena comparadas à variância dos valores verdadeiros, o tamanho do efeito da correlação será pequeno mesmo que os métodos possuam boa concordância.[@altman1983]

-   Regressão linear: o teste da hipótese nula da inclinação da reta de regressão ($H_{0}:\beta = 0$) é equivalente a testar a correlação bivariada ($H_{0}:\rho = 0$).[@altman1983]

<br>

### Quais métodos são adequados para modelagem de concordância?

-   Modelo log-linear.[@banerjee1999]

<br>

## Confiabilidade

<br>

### O que é confiabilidade?

-   .[@REF]

<br>

### Quais métodos são adequados para análise de confiabilidade?

-   .[@REF]

<br>

::: {.infobox .Rlogo data-latex="{images/Rlogo}"}
O pacote *semTools*[@semTools] fornece a função [*reliability*](https://www.rdocumentation.org/packages/semTools/versions/0.5-6/topics/reliability-deprecated) para analisar a confiabilidade de um instrumento.
:::

<br>

::: {.infobox .Rlogo data-latex="{images/Rlogo}"}
O pacote *psych*[@psych] fornece a função [*icc*](https://www.rdocumentation.org/packages/psych/versions/2.3.6/topics/ICC) para estimar a confiabilidade utilizando coeficientes de correlação intraclasse.
:::

<br>

::: {.infobox .Rlogo data-latex="{images/Rlogo}"}
O pacote *multilevel*[@jomo] fornece a função [*mult.icc*](https://www.rdocumentation.org/packages/multilevel/versions/2.5/topics/mult.icc) para estimar a confiabilidade utlizando diversos coeficientes de correlação intraclasse.
:::

<br>

::: {.infobox .Rlogo data-latex="{images/Rlogo}"}
O pacote *multilevel*[@jomo] fornece a função [*cronbach*](https://www.rdocumentation.org/packages/multilevel/versions/2.5/topics/cronbach) para estimar a confiabilidade utlizando o $\alpha$ de Cronbach.
:::

<br>

::: {.infobox .Rlogo data-latex="{images/Rlogo}"}
O pacote *irr*[@irr] fornece a função [*kripp.alpha*](https://www.rdocumentation.org/packages/irr/versions/0.84.1/topics/kripp.alpha) para estimar a confiabilidade utilizando coeficiente $\alpha$ de Krippendorff.
:::

<br>

::: {.infobox .Rlogo data-latex="{images/Rlogo}"}
O pacote *irr*[@irr] fornece a função [*iota*](https://www.rdocumentation.org/packages/irr/versions/0.84.1/topics/iota) para estimar a confiabilidade utilizando coeficiente $\iota$.
:::

<br>

## Diretrizes para redação

<br>

### Quais são as diretrizes para redação de estudos de propriedades psicométricas?

-   Visite a rede *Enhancing the QUAlity and Transparency Of health Research* ([EQUATOR Network](https://www.equator-network.org/)) para encontrar diretrizes específicas.

-   *COSMIN reporting guideline for studies on measurement properties of patient-reported outcome measures*:[@gagnier2021] <https://www.equator-network.org/reporting-guidelines/cosmin-reporting-guideline-for-studies-on-measurement-properties-of-patient-reported-outcome-measures/>

-   *Recommendations for reporting the results of studies of instrument and scale development and testing*:[@streiner2014] <https://www.equator-network.org/reporting-guidelines/recommendations-for-reporting-the-results-of-studies-of-instrument-and-scale-development-and-testing/>

-   *Guidelines for reporting reliability and agreement studies (GRRAS) were proposed*:[@kottner2011] <https://www.equator-network.org/reporting-guidelines/guidelines-for-reporting-reliability-and-agreement-studies-grras-were-proposed/>\>

<br>

```{r, echo=FALSE, warning=FALSE, results='asis', eval=knitr::is_html_output()}
cat(readLines("citation.html"), sep = "\n")
```

<br>
