```{=openxml}
<w:p>
  <w:r>
    <w:br w:type="page"/>
  </w:r>
</w:p>
```

# **Propriedades psicométricas** {#propriedades-psicometricas}

<br>

## Características

<br>

### O que são propriedades psicométricas?

-   .[@REF]

<br>

```{r crosstable-psicometria, echo = FALSE, warning = FALSE, message = FALSE, appendix = TRUE, fig.align = 'center', layout='Blank', ph=officer::ph_location_fullsize(), results = "asis", fig.fullwidth = TRUE, tab.cap = "Tabela de confusão sobre propriedades psicométricas de instrumentos."}
library(dplyr)
cross.table.psico <-
  matrix(
    c(
      'Adequado', 'Inadequado',
      'Inadequado', 'Inadequado'
    ),
    nrow = 2,
    ncol = 2,
    byrow = FALSE
  )
rownames(cross.table.psico) <-
  c("Validade alta", "Validade baixa")
colnames(cross.table.psico) <-
  c("Concordância alta", "Concordância baixa")

# exibe a tabela de dados
knitr::kable(
  cross.table.psico,
  align = "c",
  format = ifelse(knitr::is_html_output(), "html", "latex"),
  booktabs = TRUE,
  linesep = "",
  escape = FALSE
) %>%
  kableExtra::kable_styling(
    latex_options = c("basic"),
    bootstrap_options = c("basic", "hover", "condensed", "responsive"),
    full_width = ifelse(knitr::is_html_output(), T, T),
    position = "center"
  ) %>%
  kableExtra::row_spec(0,
                       bold = TRUE,
                       extra_css = "border-top: 1px solid; border-bottom: 1px solid") %>%
  kableExtra::column_spec(1, bold = TRUE) %>%
  kableExtra::row_spec(dim(cross.table.psico)[1],
                       extra_css = "border-bottom: 1px solid")
```

<br>

::: {.infobox .Rlogo data-latex="{images/Rlogo}"}
O pacote *lavaan*[@lavaan] fornece a função [*modificationIndices*](https://www.rdocumentation.org/packages/lavaan/versions/0.6-16/topics/modificationIndices) para calcular os índices de modificação.
:::

<br>

## Análise fatorial exploratória

<br>

### O que é análise fatorial exploratória?

-   .[@REF]

<br>

## Análise fatorial confirmatória

<br>

### O que é análise fatorial confirmatória?

-   .[@REF]

<br>

::: {.infobox .Rlogo data-latex="{images/Rlogo}"}
O pacote *lavaan*[@lavaan] fornece a função [*cfa*](https://www.rdocumentation.org/packages/lavaan/versions/0.6-16/topics/cfa) para implementar modelos de análise fatorial confirmatória.
:::

<br>

## Validade de conteúdo

<br>

### O que é validade interna?

-   .[@findley2021]

<br>

### O que é validade externa?

-   .[@findley2021]

<br>

### Que fatores afetam a validade?

-   A amostragem não probabilística pode dificultar a generalização dos achados da amostra para a população, diminuindo assim a validade externa do estudo.[@Banerjee2010]

-   Quando as características da amostra obtida por seleção não probabilística forem similares às da população, a validade externa pode ser maior.[@Banerjee2010]

<br>

### Como avaliar a validade de um estudo?

-   As características da amostra apresentadas na Tabela 1 são úteis para interpretação da validade interna e externa dos achados do estudo.[@Westreich2013]

<br>

## Validade de face

<br>

### O que é validade de face?

-   .[@REF]

<br>

## Validade do construto

<br>

### O que é construto?

-   .[@REF]

<br>

## Validade fatorial

<br>

### O que é validade fatorial?

-   .[@REF]

<br>

## Validade convergente

<br>

### O que é validade convergente?

-   .[@REF]

<br>

## Validade discriminante

<br>

### O que é validade discriminante?

-   .[@REF]

<br>

## Validade de critério

<br>

### O que é validade de critério?

-   .[@REF]

<br>

## Validade concorrente

<br>

### O que é concorrente?

-   .[@REF]

<br>

### O que é validade concorrente?

-   .[@REF]

<br>

### O que é validade preditiva?

-   .[@REF]

<br>

## Responsividade

<br>

### O que é responsividade?

-   .[@REF]

<br>

## Diretrizes para redação

<br>

### Quais são as diretrizes para redação de estudos de propriedades psicométricas?

-   Visite a rede *Enhancing the QUAlity and Transparency Of health Research* ([EQUATOR Network](https://www.equator-network.org/)) para encontrar diretrizes específicas.

-   *COSMIN reporting guideline for studies on measurement properties of patient-reported outcome measures*:[@gagnier2021] <https://www.equator-network.org/reporting-guidelines/cosmin-reporting-guideline-for-studies-on-measurement-properties-of-patient-reported-outcome-measures/>

-   *Recommendations for reporting the results of studies of instrument and scale development and testing*:[@streiner2014] <https://www.equator-network.org/reporting-guidelines/recommendations-for-reporting-the-results-of-studies-of-instrument-and-scale-development-and-testing/>

<br>

```{r, echo=FALSE, warning=FALSE, results='asis', eval=knitr::is_html_output()}
cat(readLines("citation.html"), sep = "\n")
```

<br>
