```{=openxml}
<w:p>
  <w:r>
    <w:br w:type="page"/>
  </w:r>
</w:p>
```

# **Representações** {#representacoes}

<br>

## Representações de dados e extração de atributos

<br>

### Como representar texto como vetores?

-   .[@REF]

<br>

### O que é *one-hot*, *multi-hot* e *count encoding*?

-   *One-hot encoding*: cria uma coluna binária para cada categoria de uma variável categórica, indicando a presença (1) ou ausência (0) da categoria em cada observação.[@REF]

-   *Multi-hot encoding*: semelhante ao one-hot, mas permite que múltiplas categorias sejam representadas simultaneamente em uma única observação, útil para variáveis com múltiplas seleções.[@REF]

-   *Count encoding*: substitui categorias por contagens de sua ocorrência no conjunto de dados, capturando a frequência relativa de cada categoria.[@REF]

<br>

```{r hot-encoding, echo=FALSE, warning=FALSE, message=FALSE, appendix = TRUE, fig.align = 'center', layout='Blank', ph=officer::ph_location_fullsize(), results = "asis", fig.fullwidth = TRUE, fig.cap = "Exemplo de codificação one-hot, count encoding e multi-hot encoding."}
library(dplyr)

# Texto original
texto <- "A equipe planeja o projeto com cuidado, a equipe executa as tarefas do projeto, revisa as tarefas e avalia o projeto final."

# Tokenização simples
tokens <- texto %>%
  stringr::str_to_lower() %>%
  stringr::str_replace_all("[[:punct:]]", "") %>%
  stringr::str_split("\\s+") %>%
  unlist() %>%
  purrr::discard(~ .x == "")

# remove stop words
stop_words <- stopwords::stopwords("pt")
tokens <- tokens[!tokens %in% stop_words]

# Vocabulário
vocab <- sort(unique(tokens))

# One-hot por token (token-level)
token_matrix <- matrix(
  0,
  nrow = length(tokens),
  ncol = length(vocab),
  dimnames = list(NULL, vocab)
)

for (i in seq_along(tokens)) {
  token_matrix[i, tokens[i]] <- 1
}

# Agregações (document-level)
count_encoding     <- colSums(token_matrix)
multi_hot_encoding <- as.numeric(count_encoding > 0)

# One-hot agregado (binário)
one_hot_aggregated <- multi_hot_encoding

# Construir data.frame final
final_df <- data.frame(
  Termo = c(
    tokens,
    "One-hot encoding",
    "Multi-hot encoding",
    "Count encoding"
  ),
  rbind(
    token_matrix,
    one_hot_aggregated,
    multi_hot_encoding,
    count_encoding
  ),
  check.names = FALSE
)

rownames(final_df) <- NULL

# Impressão com kable
knitr::kable(
  final_df,
  align = c("l", rep("c", ncol(final_df) - 1)),
  format = ifelse(knitr::is_html_output(), "html", "latex"),
  booktabs = TRUE,
  linesep = "",
  escape = FALSE,
  caption = "Exemplo de codificação one-hot, multi-hot e count encoding para representação de texto."
) %>%
  kableExtra::kable_styling(
    latex_options = c("basic"),
    bootstrap_options = c("basic", "hover", "condensed", "responsive"),
    full_width = TRUE,
    position = "center"
  ) %>%
  kableExtra::row_spec(
    0,
    bold = TRUE,
    extra_css = "border-top: 1px solid black; border-bottom: 1px solid black;"
  ) %>%
  kableExtra::row_spec(
    nrow(final_df) - 2,
    bold = TRUE,
    background = "#F2F2F2",
    extra_css = "border-top: 1px solid black; border-bottom: 1px solid black;"
  ) %>%
  kableExtra::row_spec(
    nrow(final_df) - 1,
    bold = TRUE,
    background = "#F2F2F2",
    extra_css = "border-top: 1px solid black; border-bottom: 1px solid black;"
  ) %>%
  kableExtra::row_spec(
    nrow(final_df), 
    bold = TRUE,
    background = "#F2F2F2",
    extra_css = "border-top: 1px solid black; border-bottom: 1px solid black;"
  ) %>% 
  kableExtra::footnote(
    general_title = "Frase original:",
    general = texto
  )
```

<br>

```{r, echo=FALSE, warning=FALSE, results='asis', eval=knitr::is_html_output()}
cat(readLines("citation.html"), sep = "\n")
```

<br>
