---
output:
  pdf_document: default
  html_document: default
---
```{=openxml}
<w:p>
  <w:r>
    <w:br w:type="page"/>
  </w:r>
</w:p>
```

# **Seleção de testes** {#selecao-testes}

<br>

## Multiverso de análises estatísticas

<br>

### Por que escolher o teste é um problema?

-   Analisar a mesma hipótese com o mesmo banco de dados pode resultar em diferenças substanciais nas estimativas estatísticas e nas conclusões.[@Breznau2022]

-   As decisões para especificação das análises estatísticas podem ser tão minuciosas que muitas vezes nem sequer são registradas como decisões e, assim, podem impactar negativamente na reprodutibilidade do estudo.[@Breznau2022]

<br>

## Escolha de testes para análise inferencial

<br>

### Como selecionar os testes para a análise estatística inferencial?

-   .[@dwivedi2019]

-   .[@Dwivedi2022]

-   .[@Kim2017]

-   .[@marusteri2010]

-   .[@mishra2019]

-   .[@ray2021]

-   .[@nayak2011]

-   .[@shankar2014]

<br>

```{r selecao-testes, echo = FALSE, warning = FALSE, message = FALSE, appendix = TRUE, fig.align = 'center', layout='Blank', ph=officer::ph_location_fullsize(), results = "asis", fig.fullwidth = TRUE}
df_descricao <- data.frame(
  `Delineamento do estudo` = c("Transversal", "Transversal"),
  `Qtd. de variáveis / fatores` = c("1 variável", "1 variável"),
  `Níveis do fator` = c("–", "–"),
  `Relação entre amostras` = c("–", "–"),
  `Tipo de variáveis` = c("Contínua", "Categórica"),
  `Teste estatístico` = c(
    "Média (DP) IC95\\% / Mediana (IIQ) IC95\\%",
    "Frequências e proporções"
  ),
  stringsAsFactors = FALSE
)

df_comparacao <- data.frame(
  `Delineamento do estudo` = c(
    "Transversal","Transversal","Transversal",
    "Experimental / observacional","Pareado / longitudinal",
    "Experimental / observacional","Experimental / observacional",
    "Longitudinal","Experimental / observacional","Longitudinal",
    "Experimental / observacional",
    "Experimental / observacional",
    "Transversal","Transversal"
  ),
  `Qtd. de variáveis / fatores` = c(
    "1 variável","1 variável","1 variável",
    "1 fator + 1 resposta","1 fator + 1 resposta","1 fator + 1 resposta",
    "1 fator + ≥ 1 covariável + 1 resposta",
    "1 fator + 1 resposta","1 fator + 1 resposta","1 fator + 1 resposta",
    "1 fator + ≥ 2 respostas",
    "1 fator + 1 resposta",
    "2 correlações","≥ 3 variáveis contínuas"
  ),
  `Níveis do fator` = c(
    "–","≥ 2","–",
    "2","2","≥ 3","≥ 2",
    "≥ 3","2","≥ 3",
    "≥ 2","2",
    "–","–"
  ),
  `Relação entre amostras` = c(
    "–","–","–",
    "Independentes","Dependentes","Independentes","Independentes",
    "Dependentes","Independentes","Dependentes",
    "Independentes","Independentes",
    "Independentes","Dependentes"
  ),
  `Tipo de variáveis` = c(
    "Contínua","Categórica","Categórica dicotômica",
    "Contínua ~ categórica","Contínua ~ categórica","Contínua ~ categórica",
    "Contínua ~ categórica + covariável",
    "Contínua ~ categórica","Ordinal / não normal","Ordinal / não normal",
    "Contínuas múltiplas",
    "Contínua / ordinal",
    "Contínua × contínua","Contínua × contínua"
  ),
  `Teste estatístico` = c(
    "t de Student (1 amostra) / Wilcoxon one-sample",
    "Qui-quadrado de aderência",
    "Teste binomial (1 amostra)",
    "t de Student independente / t de Welch",
    "t pareado",
    "ANOVA one-way",
    "ANCOVA",
    "ANOVA de medidas repetidas",
    "Mann–Whitney U / Kruskal–Wallis",
    "Wilcoxon pareado / Friedman",
    "MANOVA",
    "Brunner–Munzel",
    "Fisher r-to-z (correlações independentes)",
    "Steiger / Meng–Rosenthal–Rubin (correlações dependentes)"
  ),
  stringsAsFactors = FALSE
)

df_associacao <- data.frame(
  `Delineamento do estudo` = rep("Transversal", 8),
  `Qtd. de variáveis / fatores` = rep("2 variáveis", 8),
  `Níveis do fator` = rep("–", 8),
  `Relação entre amostras` = rep("–", 8),
  `Tipo de variáveis` = c(
    "Contínua × contínua",
    "Ordinal / não normal",
    "Ordinal × ordinal",
    "Ordinal × ordinal",
    "Ordinal × ordinal",
    "Categórica × categórica (2×2)",
    "Categórica × categórica (freq. pequenas)",
    "Categórica × categórica (R×C)"
  ),
  `Teste estatístico` = c(
    "Correlação de Pearson",
    "Correlação de Spearman / Kendall",
    "Gamma de Goodman–Kruskal",
    "Tau-b de Kendall",
    "Somers’ D",
    "Qui-quadrado / Fisher + Phi (φ)",
    "Exato de Fisher",
    "Qui-quadrado + V de Cramér"
  ),
  stringsAsFactors = FALSE
)

df_predicao <- data.frame(
  `Delineamento do estudo` = rep("Observacional / experimental", 2),
  `Qtd. de variáveis / fatores` = rep("≥ 1 preditor + 1 resposta", 2),
  `Níveis do fator` = rep("–", 2),
  `Relação entre amostras` = rep("–", 2),
  `Tipo de variáveis` = c("Contínua", "Binária"),
  `Teste estatístico` = c(
    "Regressão linear",
    "Regressão logística"
  ),
  stringsAsFactors = FALSE
)

df_contagem <- data.frame(
  `Delineamento do estudo` = "Observacional",
  `Qtd. de variáveis / fatores` = "≥ 1 preditor + 1 resposta",
  `Níveis do fator` = "–",
  `Relação entre amostras` = "–",
  `Tipo de variáveis` = "Contagem",
  `Teste estatístico` = "Poisson / Binomial negativa",
  stringsAsFactors = FALSE
)

df_sobrevida <- data.frame(
  `Delineamento do estudo` = rep("Longitudinal", 2),
  `Qtd. de variáveis / fatores` = c(
    "≥ 1 preditor + tempo",
    "≥ 1 preditor + tempo"
  ),
  `Níveis do fator` = rep("≥ 2", 2),
  `Relação entre amostras` = rep("Independentes", 2),
  `Tipo de variáveis` = c(
    "Tempo",
    "Tempo (riscos competitivos)"
  ),
  `Teste estatístico` = c(
    "Log-rank / Modelo de Cox",
    "Modelo de riscos competitivos de Fine–Gray"
  ),
  stringsAsFactors = FALSE
)

df_concordancia <- data.frame(
  `Delineamento do estudo` = rep("Metodológico", 4),
  `Qtd. de variáveis / fatores` = c(
    "2 avaliadores",
    "≥ 2 avaliadores",
    "2 avaliadores",
    "2 medidas"
  ),
  `Níveis do fator` = c("–", "–", "≥ 3", "–"),
  `Relação entre amostras` = rep("Dependentes", 4),
  `Tipo de variáveis` = c(
    "Categórica nominal",
    "Categórica nominal",
    "Categórica ordinal",
    "Contínua"
  ),
  `Teste estatístico` = c(
    "Kappa de Cohen",
    "Kappa de Fleiss",
    "Kappa de Light",
    "Coeficiente de Correlação Intraclasse (ICC)"
  ),
  stringsAsFactors = FALSE
)

df_ajuste_multivariado <- data.frame(
  `Delineamento do estudo` = "Longitudinal / clusterizado",
  `Qtd. de variáveis / fatores` = "≥ 1 fator + resposta",
  `Níveis do fator` = "–",
  `Relação entre amostras` = "Dependentes / clusters",
  `Tipo de variáveis` = "Contínua / categórica",
  `Teste estatístico` = "Modelos lineares mistos (LMM / GLMM)",
  stringsAsFactors = FALSE
)

df_desempenho_diagnostico <- data.frame(
  `Delineamento do estudo` = rep("Transversal / longitudinal", 4),
  `Qtd. de variáveis / fatores` = c(
    "1 teste + 1 padrão-ouro",
    "1 teste + 1 padrão-ouro",
    "1 escore contínuo + 1 desfecho",
    "1 modelo + 1 desfecho"
  ),
  `Níveis do fator` = c("2", "2", "–", "–"),
  `Relação entre amostras` = rep("Pareadas", 4),
  `Tipo de variáveis` = c(
    "Binária × binária",
    "Binária × binária",
    "Contínua × binária",
    "Probabilidade × binária"
  ),
  `Teste estatístico` = c(
    "Sensibilidade, Especificidade, VPP, VPN, Acurácia",
    "Razões de verossimilhança (LR+ / LR−)",
    "Curva ROC + AUC (IC95\\%)",
    "ROC / AUC + calibração (Brier, Hosmer–Lemeshow)"
  ),
  stringsAsFactors = FALSE
)

df_diagnostico <- data.frame(
  `Delineamento do estudo` = rep("Transversal", 10),
  `Qtd. de variáveis / fatores` = c(
    "1 variável", "1 variável", "1 variável", "1 variável",
    "≥ 2 variáveis", "≥ 2 variáveis", "≥ 2 variáveis",
    "1 fator + 1 resposta", "1 fator + 1 resposta", "1 fator + 1 resposta"
  ),
  `Níveis do fator` = c(
    "–","–","–","–","–","–","–",
    "≥ 2","≥ 2","≥ 2"
  ),
  `Relação entre amostras` = c(
    "–","–","–","–","–","–","–",
    "Independentes","Independentes","Independentes"
  ),
  `Tipo de variáveis` = c(
    "Contínua","Contínua","Contínua","Contínua",
    "Contínuas múltiplas","Contínuas múltiplas","Contínuas múltiplas",
    "Contínua ~ categórica","Contínua ~ categórica","Contínua ~ categórica"
  ),
  `Teste estatístico` = c(
    "Shapiro–Wilk",
    "Kolmogorov–Smirnov / Lilliefors",
    "Anderson–Darling",
    "Jarque–Bera",
    "Teste de Mardia (assimetria e curtose)",
    "Henze–Zirkler",
    "Royston (Shapiro–Wilk multivariado)",
    "Levene",
    "Brown–Forsythe",
    "Bartlett (quando normalidade é plausível)"
  ),
  stringsAsFactors = FALSE
)

df_estados <- data.frame(
  `Delineamento do estudo` = c(
    "Longitudinal",
    "Longitudinal",
    "Longitudinal"
  ),
  `Qtd. de variáveis / fatores` = c(
    "≥ 2 estados ao longo do tempo",
    "Estados + covariáveis",
    "Estados + tempo contínuo"
  ),
  `Níveis do fator` = c(
    "≥ 2",
    "≥ 2",
    "≥ 2"
  ),
  `Relação entre amostras` = c(
    "Dependentes (medidas repetidas)",
    "Dependentes (medidas repetidas)",
    "Dependentes (medidas repetidas)"
  ),
  `Tipo de variáveis` = c(
    "Categórica (estados)",
    "Estados categóricos + preditores",
    "Estados categóricos ao longo do tempo"
  ),
  `Teste estatístico` = c(
    "Modelo de Markov (tempo discreto)",
    "Modelo de Markov com covariáveis / HMM",
    "Modelo de Markov em tempo contínuo (CTMC)"
  ),
  stringsAsFactors = FALSE
)

# renomear colunas
labels <- c(
  "Delineamento do estudo",
  "Qtd. de variáveis / fatores",
  "Níveis do fator",
  "Relação entre amostras",
  "Tipo de variáveis",
  "Teste estatístico"
)
# aplicar em todas as tabelas
colnames(df_descricao) <- labels
colnames(df_comparacao) <- labels
colnames(df_associacao) <- labels
colnames(df_predicao) <- labels
colnames(df_contagem) <- labels
colnames(df_sobrevida) <- labels
colnames(df_concordancia) <- labels
colnames(df_ajuste_multivariado) <- labels
colnames(df_desempenho_diagnostico) <- labels
colnames(df_diagnostico) <- labels
colnames(df_estados) <- labels
```

\blandscape

```{r selecao-descricao, echo = FALSE, warning = FALSE, message = FALSE, appendix = TRUE, fig.align = 'center', layout='Blank', ph=officer::ph_location_fullsize(), results = "asis", fig.fullwidth = TRUE, tab.cap = "Tabela de seleção de testes estatísticos: Descrição."}
library(dplyr)

if (knitr::is_html_output()) {
  knitr::kable(
    df_descricao,
    align = c("l"),
    format = "html",
    escape = TRUE
  ) %>%
    kableExtra::kable_styling(
      bootstrap_options = c("basic", "hover", "condensed", "responsive"),
      full_width = TRUE,
      position = "center"
    ) %>%
  kableExtra::row_spec(0, bold = TRUE, extra_css = "border-top: 1px solid; border-bottom: 1px solid") %>%
  kableExtra::column_spec(1, bold = TRUE) %>%
  kableExtra::row_spec(dim(df_descricao)[1], extra_css = "border-bottom: 1px solid")
} else if (knitr::is_latex_output() && !sjmisc::is_empty(df_descricao)) {
  df_descricao <- data.frame(df_descricao, check.names = FALSE)
  options(tinytable_print_output = "latex")
  tinytable::tt(
    df_descricao,
    align   = c("l"),
    width   = rep(1 / ncol(df_descricao), ncol(df_descricao)) * (29 - 2.5 - 2.5),
    caption = knitr::opts_current$get("tab.cap")
  ) %>%
    tinytable::theme_latex(
      rowhead   = 1,
      multipage = TRUE,
      placement = "H",
      table     = FALSE
    ) %>%
    tinytable::style_tt(
      i = 0, j = 1:ncol(df_descricao),
      bold = TRUE
    )
}
```

<br>

```{r selecao-comparacao, echo = FALSE, warning = FALSE, message = FALSE, appendix = TRUE, fig.align = 'center', layout='Blank', ph=officer::ph_location_fullsize(), results = "asis", fig.fullwidth = TRUE, tab.cap = "Tabela de seleção de testes estatísticos: Comparação."}
library(dplyr)

if (knitr::is_html_output()) {
  knitr::kable(
    df_comparacao,
    align = c("l"),
    format = "html",
    escape = TRUE
  ) %>%
    kableExtra::kable_styling(
      bootstrap_options = c("basic", "hover", "condensed", "responsive"),
      full_width = TRUE,
      position = "center"
    ) %>%
  kableExtra::row_spec(0, bold = TRUE, extra_css = "border-top: 1px solid; border-bottom: 1px solid") %>%
  kableExtra::column_spec(1, bold = TRUE) %>%
  kableExtra::row_spec(dim(df_comparacao)[1], extra_css = "border-bottom: 1px solid")
} else if (knitr::is_latex_output() && !sjmisc::is_empty(df_comparacao)) {
  df_comparacao <- data.frame(df_comparacao, check.names = FALSE)
  options(tinytable_print_output = "latex")
  tinytable::tt(
    df_comparacao,
    align   = c("l"),
    width   = rep(1 / ncol(df_comparacao), ncol(df_comparacao)) * (29 - 2.5 - 2.5),
    caption = knitr::opts_current$get("tab.cap")
  ) %>%
    tinytable::theme_latex(
      rowhead   = 1,
      multipage = TRUE,
      placement = "H",
      table     = FALSE
    ) %>%
    tinytable::style_tt(
      i = 0, j = 1:ncol(df_comparacao),
      bold = TRUE
    )
}
```

<br>

```{r selecao-associacao, echo = FALSE, warning = FALSE, message = FALSE, appendix = TRUE, fig.align = 'center', layout='Blank', ph=officer::ph_location_fullsize(), results = "asis", fig.fullwidth = TRUE, tab.cap = "Tabela de seleção de testes estatísticos: Associação."}
library(dplyr)

if (knitr::is_html_output()) {
  knitr::kable(
    df_associacao,
    align = c("l"),
    format = "html",
    escape = TRUE
  ) %>%
    kableExtra::kable_styling(
      bootstrap_options = c("basic", "hover", "condensed", "responsive"),
      full_width = TRUE,
      position = "center"
    ) %>%
  kableExtra::row_spec(0, bold = TRUE, extra_css = "border-top: 1px solid; border-bottom: 1px solid") %>%
  kableExtra::column_spec(1, bold = TRUE) %>%
  kableExtra::row_spec(dim(df_associacao)[1], extra_css = "border-bottom: 1px solid")
} else if (knitr::is_latex_output() && !sjmisc::is_empty(df_associacao)) {
  df_associacao <- data.frame(df_associacao, check.names = FALSE)
  options(tinytable_print_output = "latex")
  tinytable::tt(
    df_associacao,
    align   = c("l"),
    width   = rep(1 / ncol(df_associacao), ncol(df_associacao)) * (29 - 2.5 - 2.5),
    caption = knitr::opts_current$get("tab.cap")
  ) %>%
    tinytable::theme_latex(
      rowhead   = 1,
      multipage = TRUE,
      placement = "H",
      table     = FALSE
    ) %>%
    tinytable::style_tt(
      i = 0, j = 1:ncol(df_associacao),
      bold = TRUE
    )
}
```

<br>

```{r selecao-predicao, echo = FALSE, warning = FALSE, message = FALSE, appendix = TRUE, fig.align = 'center', layout='Blank', ph=officer::ph_location_fullsize(), results = "asis", fig.fullwidth = TRUE, tab.cap = "Tabela de seleção de testes estatísticos: Predição."}
library(dplyr)

if (knitr::is_html_output()) {
  knitr::kable(
    df_predicao,
    align = c("l"),
    format = "html",
    escape = TRUE
  ) %>%
    kableExtra::kable_styling(
      bootstrap_options = c("basic", "hover", "condensed", "responsive"),
      full_width = TRUE,
      position = "center"
    ) %>%
  kableExtra::row_spec(0, bold = TRUE, extra_css = "border-top: 1px solid; border-bottom: 1px solid") %>%
  kableExtra::column_spec(1, bold = TRUE) %>%
  kableExtra::row_spec(dim(df_predicao)[1], extra_css = "border-bottom: 1px solid")
} else if (knitr::is_latex_output() && !sjmisc::is_empty(df_predicao)) {
  df_predicao <- data.frame(df_predicao, check.names = FALSE)
  options(tinytable_print_output = "latex")
  tinytable::tt(
    df_predicao,
    align   = c("l"),
    width   = rep(1 / ncol(df_predicao), ncol(df_predicao)) * (29 - 2.5 - 2.5),
    caption = knitr::opts_current$get("tab.cap")
  ) %>%
    tinytable::theme_latex(
      rowhead   = 1,
      multipage = TRUE,
      placement = "H",
      table     = FALSE
    ) %>%
    tinytable::style_tt(
      i = 0, j = 1:ncol(df_predicao),
      bold = TRUE
    )
}
```

<br>

```{r selecao-contagem, echo = FALSE, warning = FALSE, message = FALSE, appendix = TRUE, fig.align = 'center', layout='Blank', ph=officer::ph_location_fullsize(), results = "asis", fig.fullwidth = TRUE, tab.cap = "Tabela de seleção de testes estatísticos: Contagem."}
library(dplyr)

if (knitr::is_html_output()) {
  knitr::kable(
    df_contagem,
    align = c("l"),
    format = "html",
    escape = TRUE
  ) %>%
    kableExtra::kable_styling(
      bootstrap_options = c("basic", "hover", "condensed", "responsive"),
      full_width = TRUE,
      position = "center"
    ) %>%
  kableExtra::row_spec(0, bold = TRUE, extra_css = "border-top: 1px solid; border-bottom: 1px solid") %>%
  kableExtra::column_spec(1, bold = TRUE) %>%
  kableExtra::row_spec(dim(df_contagem)[1], extra_css = "border-bottom: 1px solid")
} else if (knitr::is_latex_output() && !sjmisc::is_empty(df_contagem)) {
  df_contagem <- data.frame(df_contagem, check.names = FALSE)
  options(tinytable_print_output = "latex")
  tinytable::tt(
    df_contagem,
    align   = c("l"),
    width   = rep(1 / ncol(df_contagem), ncol(df_contagem)) * (29 - 2.5 - 2.5),
    caption = knitr::opts_current$get("tab.cap")
  ) %>%
    tinytable::theme_latex(
      rowhead   = 1,
      multipage = TRUE,
      placement = "H",
      table     = FALSE
    ) %>%
    tinytable::style_tt(
      i = 0, j = 1:ncol(df_contagem),
      bold = TRUE
    )
}
```

<br>

```{r selecao-sobrevida, echo = FALSE, warning = FALSE, message = FALSE, appendix = TRUE, fig.align = 'center', layout='Blank', ph=officer::ph_location_fullsize(), results = "asis", fig.fullwidth = TRUE, tab.cap = "Tabela de seleção de testes estatísticos: Sobrevida."}
library(dplyr)

if (knitr::is_html_output()) {
  knitr::kable(
    df_sobrevida,
    align = c("l"),
    format = "html",
    escape = TRUE
  ) %>%
    kableExtra::kable_styling(
      bootstrap_options = c("basic", "hover", "condensed", "responsive"),
      full_width = TRUE,
      position = "center"
    ) %>%
  kableExtra::row_spec(0, bold = TRUE, extra_css = "border-top: 1px solid; border-bottom: 1px solid") %>%
  kableExtra::column_spec(1, bold = TRUE) %>%
  kableExtra::row_spec(dim(df_sobrevida)[1], extra_css = "border-bottom: 1px solid")
} else if (knitr::is_latex_output() && !sjmisc::is_empty(df_sobrevida)) {
  df_sobrevida <- data.frame(df_sobrevida, check.names = FALSE)
  options(tinytable_print_output = "latex")
  tinytable::tt(
    df_sobrevida,
    align   = c("l"),
    width   = rep(1 / ncol(df_sobrevida), ncol(df_sobrevida)) * (29 - 2.5 - 2.5),
    caption = knitr::opts_current$get("tab.cap")
  ) %>%
    tinytable::theme_latex(
      rowhead   = 1,
      multipage = TRUE,
      placement = "H",
      table     = FALSE
    ) %>%
    tinytable::style_tt(
      i = 0, j = 1:ncol(df_sobrevida),
      bold = TRUE
    )
}
```

<br>

```{r selecao-concordancia, echo = FALSE, warning = FALSE, message = FALSE, appendix = TRUE, fig.align = 'center', layout='Blank', ph=officer::ph_location_fullsize(), results = "asis", fig.fullwidth = TRUE, tab.cap = "Tabela de seleção de testes estatísticos: Concordância."}
library(dplyr)

if (knitr::is_html_output()) {
  knitr::kable(
    df_concordancia,
    align = c("l"),
    format = "html",
    escape = TRUE
  ) %>%
    kableExtra::kable_styling(
      bootstrap_options = c("basic", "hover", "condensed", "responsive"),
      full_width = TRUE,
      position = "center"
    ) %>%
  kableExtra::row_spec(0, bold = TRUE, extra_css = "border-top: 1px solid; border-bottom: 1px solid") %>%
  kableExtra::column_spec(1, bold = TRUE) %>%
  kableExtra::row_spec(dim(df_concordancia)[1], extra_css = "border-bottom: 1px solid")
} else if (knitr::is_latex_output() && !sjmisc::is_empty(df_concordancia)) {
  df_concordancia <- data.frame(df_concordancia, check.names = FALSE)
  options(tinytable_print_output = "latex")
  tinytable::tt(
    df_concordancia,
    align   = c("l"),
    width   = rep(1 / ncol(df_concordancia), ncol(df_concordancia)) * (29 - 2.5 - 2.5),
    caption = knitr::opts_current$get("tab.cap")
  ) %>%
    tinytable::theme_latex(
      rowhead   = 1,
      multipage = TRUE,
      placement = "H",
      table     = FALSE
    ) %>%
    tinytable::style_tt(
      i = 0, j = 1:ncol(df_concordancia),
      bold = TRUE
    )
}
```

<br>

```{r selecao-multivariado, echo = FALSE, warning = FALSE, message = FALSE, appendix = TRUE, fig.align = 'center', layout='Blank', ph=officer::ph_location_fullsize(), results = "asis", fig.fullwidth = TRUE, tab.cap = "Tabela de seleção de testes estatísticos: Ajuste multivariado."}
library(dplyr)

if (knitr::is_html_output()) {
  knitr::kable(
    df_ajuste_multivariado,
    align = c("l"),
    format = "html",
    escape = TRUE
  ) %>%
    kableExtra::kable_styling(
      bootstrap_options = c("basic", "hover", "condensed", "responsive"),
      full_width = TRUE,
      position = "center"
    ) %>%
  kableExtra::row_spec(0, bold = TRUE, extra_css = "border-top: 1px solid; border-bottom: 1px solid") %>%
  kableExtra::column_spec(1, bold = TRUE) %>%
  kableExtra::row_spec(dim(df_ajuste_multivariado)[1], extra_css = "border-bottom: 1px solid")
} else if (knitr::is_latex_output() && !sjmisc::is_empty(df_ajuste_multivariado)) {
  df_ajuste_multivariado <- data.frame(df_ajuste_multivariado, check.names = FALSE)
  options(tinytable_print_output = "latex")
  tinytable::tt(
    df_ajuste_multivariado,
    align   = c("l"),
    width   = rep(1 / ncol(df_ajuste_multivariado), ncol(df_ajuste_multivariado)) * (29 - 2.5 - 2.5),
    caption = knitr::opts_current$get("tab.cap")
  ) %>%
    tinytable::theme_latex(
      rowhead   = 1,
      multipage = TRUE,
      placement = "H",
      table     = FALSE
    ) %>%
    tinytable::style_tt(
      i = 0, j = 1:ncol(df_ajuste_multivariado),
      bold = TRUE
    )
}
```

<br>

```{r selecao-desempenho, echo = FALSE, warning = FALSE, message = FALSE, appendix = TRUE, fig.align = 'center', layout='Blank', ph=officer::ph_location_fullsize(), results = "asis", fig.fullwidth = TRUE, tab.cap = "Tabela de seleção de testes estatísticos: Desempenho diagnóstico."}
library(dplyr)

if (knitr::is_html_output()) {
  knitr::kable(
    df_desempenho_diagnostico,
    align = c("l"),
    format = "html",
    escape = TRUE,
    caption = 
  ) %>%
    kableExtra::kable_styling(
      bootstrap_options = c("basic", "hover", "condensed", "responsive"),
      full_width = TRUE,
      position = "center"
    ) %>%
  kableExtra::row_spec(0, bold = TRUE, extra_css = "border-top: 1px solid; border-bottom: 1px solid") %>%
  kableExtra::column_spec(1, bold = TRUE) %>%
  kableExtra::row_spec(dim(df_desempenho_diagnostico)[1], extra_css = "border-bottom: 1px solid")
} else if (knitr::is_latex_output() && !sjmisc::is_empty(df_desempenho_diagnostico)) {
  df_desempenho_diagnostico <- data.frame(df_desempenho_diagnostico, check.names = FALSE)
  options(tinytable_print_output = "latex")
  tinytable::tt(
    df_desempenho_diagnostico,
    align   = c("l"),
    width   = rep(1 / ncol(df_desempenho_diagnostico), ncol(df_desempenho_diagnostico)) * (29 - 2.5 - 2.5),
    caption = knitr::opts_current$get("tab.cap")
  ) %>%
    tinytable::theme_latex(
      rowhead   = 1,
      multipage = TRUE,
      placement = "H",
      table     = FALSE
    ) %>%
    tinytable::style_tt(
      i = 0, j = 1:ncol(df_desempenho_diagnostico),
      bold = TRUE
    )
}
```

<br>

```{r selecao-diagnostico, echo = FALSE, warning = FALSE, message = FALSE, appendix = TRUE, fig.align = 'center', layout='Blank', ph=officer::ph_location_fullsize(), results = "asis", fig.fullwidth = TRUE, tab.cap = "Tabela de seleção de testes estatísticos: Diagnóstico."}
library(dplyr)

if (knitr::is_html_output()) {
  knitr::kable(
    df_diagnostico,
    align = c("l"),
    format = "html",
    escape = TRUE
  ) %>%
    kableExtra::kable_styling(
      bootstrap_options = c("basic", "hover", "condensed", "responsive"),
      full_width = TRUE,
      position = "center"
    ) %>%
  kableExtra::row_spec(0, bold = TRUE, extra_css = "border-top: 1px solid; border-bottom: 1px solid") %>%
  kableExtra::column_spec(1, bold = TRUE) %>%
  kableExtra::row_spec(dim(df_diagnostico)[1], extra_css = "border-bottom: 1px solid")
} else if (knitr::is_latex_output() && !sjmisc::is_empty(df_diagnostico)) {
  df_diagnostico <- data.frame(df_diagnostico, check.names = FALSE)
  options(tinytable_print_output = "latex")
  tinytable::tt(
    df_diagnostico,
    align   = c("l"),
    width   = rep(1 / ncol(df_diagnostico), ncol(df_diagnostico)) * (29 - 2.5 - 2.5),
    caption = knitr::opts_current$get("tab.cap")
  ) %>%
    tinytable::theme_latex(
      rowhead   = 1,
      multipage = TRUE,
      placement = "H",
      table     = FALSE
    ) %>%
    tinytable::style_tt(
      i = 0, j = 1:ncol(df_diagnostico),
      bold = TRUE
    )
}
```

<br>

```{r selecao-estados, echo = FALSE, warning = FALSE, message = FALSE, appendix = TRUE, fig.align = 'center', layout='Blank', ph=officer::ph_location_fullsize(), results = "asis", fig.fullwidth = TRUE, tab.cap = "Tabela de seleção de testes estatísticos: Transição de estados."}
library(dplyr)

if (knitr::is_html_output()) {
  knitr::kable(
    df_estados,
    align = c("l"),
    format = "html",
    escape = TRUE
  ) %>%
    kableExtra::kable_styling(
      bootstrap_options = c("basic", "hover", "condensed", "responsive"),
      full_width = TRUE,
      position = "center"
    ) %>%
  kableExtra::row_spec(0, bold = TRUE, extra_css = "border-top: 1px solid; border-bottom: 1px solid") %>%
  kableExtra::column_spec(1, bold = TRUE) %>%
  kableExtra::row_spec(dim(df_estados)[1], extra_css = "border-bottom: 1px solid")
} else if (knitr::is_latex_output() && !sjmisc::is_empty(df_estados)) {
  df_estados <- data.frame(df_estados, check.names = FALSE)
  options(tinytable_print_output = "latex")
  tinytable::tt(
    df_estados,
    align   = c("l"),
    width   = rep(1 / ncol(df_estados), ncol(df_estados)) * (29 - 2.5 - 2.5),
    caption = knitr::opts_current$get("tab.cap")
  ) %>%
    tinytable::theme_latex(
      rowhead   = 1,
      multipage = TRUE,
      placement = "H",
      table     = FALSE
    ) %>%
    tinytable::style_tt(
      i = 0, j = 1:ncol(df_estados),
      bold = TRUE
    )
}
```

\elandscape

<br>

```{r, echo=FALSE, warning=FALSE, results='asis', eval=knitr::is_html_output()}
cat(readLines("citation.html"), sep = "\n")
```

<br>
