```{=openxml}
<w:p>
  <w:r>
    <w:br w:type="page"/>
  </w:r>
</w:p>
```
# **Simulação computacional** {#simulacao-computacional}

<br>

## Simulações computacionais

<br>

### O que são simulações computacionais?

-   Simulações computacionais consistem na geração de dados artificiais a partir de modelos matemáticos ou probabilísticos, permitindo testar hipóteses, validar métodos e explorar cenários complexos sem necessidade de dados reais.[@hinsen2011]

<br>

### Por que estudos de simulação devem ser tratados como experimentos científicos?

-   Simulações são experimentos empíricos, ainda que realizados em ambiente computacional.[@morris2019]

-   Devem seguir princípios de planejamento, incluindo definição clara de objetivos, delineamento de cenários e análise adequada dos resultados.[@morris2019; @chipman2022]

-   Falhas de planejamento ou de relatório podem levar a interpretações equivocadas do desempenho de métodos estatísticos.[@morris2019]

<br>

### O que são estudos de simulação estatística?

-   Estudos de simulação estatística são experimentos computacionais nos quais dados artificiais são gerados a partir de um mecanismo probabilístico conhecido.[@boulesteix2020]

-   Diferentemente da análise de dados reais, nas simulações os valores verdadeiros dos parâmetros são definidos pelo pesquisador, permitindo avaliar diretamente se um método estatístico recupera corretamente esses valores.[@boulesteix2020]

-   Estudos de simulação são amplamente utilizados para investigar o comportamento de métodos estatísticos em diferentes cenários e condições de dados.[@boulesteix2020]

<br>

### Qual é o papel dos estudos de simulação em pesquisa científica?

-   Em muitos problemas estatísticos existem vários métodos possíveis para análise de dados. O desempenho desses métodos depende de suposições que nem sempre são satisfeitas em dados reais, como normalidade das variáveis, ausência de erros de medição ou independência das observações.[@boulesteix2020]

-   Estudos de simulação permitem avaliar como os métodos se comportam quando essas suposições são atendidas ou violadas.[@boulesteix2020]

<br>

### Por que não avaliar métodos estatísticos apenas com dados reais?

-   Em dados reais, o valor verdadeiro dos parâmetros populacionais geralmente é desconhecido.[@boulesteix2020]

-   Portanto, não é possível saber se um método estatístico estimou corretamente um efeito ou se um teste rejeitou corretamente uma hipótese.[@boulesteix2020]

-   Em simulações, o valor verdadeiro é definido pelo pesquisador, permitindo comparar diretamente o resultado do método com a verdade conhecida.[@boulesteix2020]

<br>

### Quais são as principais vantagens de estudos de simulação?

-   Permitem avaliar métodos estatísticos quando a verdade é conhecida.[@boulesteix2020]

-   Possibilitam testar diferentes cenários de dados, incluindo situações raras ou difíceis de observar empiricamente.[@boulesteix2020]

-   Permitem investigar sistematicamente o impacto de fatores como tamanho da amostra, distribuição dos dados ou presença de erros de medição.[@boulesteix2020]

<br>

### Quais são as limitações de estudos de simulação?

-   Os cenários simulados podem ser simplificações da realidade.[@boulesteix2020]

-   Resultados podem depender das suposições adotadas no mecanismo gerador de dados.[@boulesteix2020]

-   Estudos de simulação complexos podem demandar grande poder computacional.[@boulesteix2020]

-   Existe risco de interpretação inadequada se os cenários não forem bem escolhidos ou relatados.[@boulesteix2020]

<br>

## Métodos de simulação

<br>

### Quais são os elementos fundamentais de um estudo de simulação?

-   Objetivo da simulação: Definir o que se pretende investigar, como avaliar um método ou comparar diferentes abordagens.[@morris2019; @boulesteix2020]

-   Mecanismo gerador de dados: Especificar como os dados simulados serão gerados, incluindo distribuição, parâmetros e estrutura das variáveis.[@morris2019; @boulesteix2020]

-   Métodos de análise: Aplicar aos dados simulados os métodos estatísticos que se deseja avaliar ou comparar.[@morris2019; @boulesteix2020]

-   Medidas de desempenho: Avaliar os métodos usando critérios como viés, erro tipo I, poder estatístico ou cobertura de intervalos de confiança.[@morris2019; @boulesteix2020]

-   Número de repetições: Repetir a simulação muitas vezes para reduzir o efeito da variabilidade aleatória e obter estimativas mais estáveis.[@morris2019; @boulesteix2020]

<br>

### O que é um cenário de simulação?

-   Um cenário de simulação corresponde a uma combinação específica de parâmetros utilizados no mecanismo gerador de dados.[@boulesteix2020]

-   Cenários podem variar em tamanho da amostra, distribuição das variáveis, intensidade do efeito ou presença de erro de medição.[@boulesteix2020]

-   Avaliar múltiplos cenários permite investigar como o desempenho de um método estatístico muda em diferentes condições de dados.[@boulesteix2020]

-   Em muitos estudos, diferentes cenários correspondem a combinações fatoriais de parâmetros, permitindo tratar o estudo de simulação como um experimento planejado.[@chipman2022]

<br>

### Quais são os principais elementos para avaliar a qualidade de um modelo de simulação?

-   Verificação: processo de confirmar que o modelo computacional implementa corretamente o modelo matemático e seus algoritmos.[@erdemir2020]

-   Validação: avaliação de quão bem o modelo representa o sistema real dentro do contexto para o qual foi desenvolvido.[@erdemir2020]

-   Quantificação da incerteza: análise da variabilidade e das incertezas presentes nos dados, parâmetros ou estruturas do modelo.[@erdemir2020]

-   Análise de sensibilidade: investigação de como mudanças nos parâmetros de entrada afetam os resultados da simulação.[@erdemir2020]

<br>

### Por que é necessário repetir muitas simulações?

-   Mesmo em simulações, os resultados variam devido à variabilidade aleatória das amostras geradas.[@boulesteix2020]

-   Por isso, é necessário repetir o processo de geração de dados e análise muitas vezes.[@boulesteix2020]

-   A média dos resultados obtidos ao longo das repetições fornece uma avaliação mais estável do desempenho do método estatístico.[@boulesteix2020]

<br>

### Quais boas práticas devem ser seguidas em estudos de modelagem e simulação?

-   Defina claramente o objetivo da simulação e as hipóteses a serem testadas, incluindo quais aspectos do fenômeno ou do método você pretende avaliar.[@Eglen2017]

-   Documente detalhadamente o processo de simulação, incluindo os parâmetros utilizados, a lógica do algoritmo e as suposições feitas.[@trisovic2022a]

-   Compartilhar dados, modelos e códigos sempre que possível para facilitar a reprodutibilidade científica.[@erdemir2020]

<br>

::: {.infobox .Rlogo data-latex="{images/Rlogo}"}
O pacote *base*[@base] fornece a função [*set.seed*](https://www.rdocumentation.org/packages/base/versions/3.6.2/topics/Random) para especificar uma semente e garantir a reprodutibilidade de computações que envolvem números aleatórios.
:::

<br>

::: {.infobox .Rlogo data-latex="{images/Rlogo}"}
O pacote *stats*[@stats] fornece a função [*rnorm*](https://www.rdocumentation.org/packages/stats/versions/3.5.2/topics/Normal) para simular dados de uma distribuição normal.
:::

<br>

::: {.infobox .Rlogo data-latex="{images/Rlogo}"}
O pacote *stats*[@stats] fornece a função [*rbinom*](https://www.rdocumentation.org/packages/stats/versions/3.5.2/topics/rbinom) para simular dados de uma distribuição Binomial.
:::

<br>

::: {.infobox .Rlogo data-latex="{images/Rlogo}"}
O pacote *stats*[@stats] fornece a função [*rpois*](https://www.rdocumentation.org/packages/stats/versions/3.5.2/topics/rpois) para simular dados de uma distribuição Poisson.
:::

<br>

::: {.infobox .Rlogo data-latex="{images/Rlogo}"}
O pacote *stats*[@stats] fornece a função [*rexp*](https://www.rdocumentation.org/packages/stats/versions/3.5.2/topics/rexp) para simular dados de uma distribuição Exponencial.
:::

<br>

```{r simulacao-distribuicoes, echo = FALSE, warning = FALSE, message = FALSE, appendix = TRUE, fig.align = 'center', layout='Blank', ph=officer::ph_location_fullsize(), results = "asis", fig.fullwidth = TRUE, fig.cap = "Dados simulados a partir de diferentes distribuições: Normal(0,1), Binomial(1,0.4), Poisson(2) e Exponencial(1)."}
library(dplyr)

# reproducibilidade
set.seed(123)

# Número de observações
n <- 1000

# Simulação de dados
sim_data <- tibble::tibble(
  Normal = rnorm(n, mean = 0, sd = 1),
  Binomial = rbinom(n, size = 1, prob = 0.4),
  Poisson = rpois(n, lambda = 2),
  Exponencial = rexp(n, rate = 1)
) %>%
  tidyr::pivot_longer(cols = everything(),
                      names_to = "Distribuicao",
                      values_to = "Valor")

# Gráfico
ggplot2::ggplot(sim_data, ggplot2::aes(x = Valor)) +
  ggplot2::geom_histogram(bins = 30, fill = "skyblue", color = "white") +
  ggplot2::facet_wrap(~ Distribuicao, scales = "free") +
  ggplot2::labs(
    title = "Dados simulados a partir de diferentes distribuições",
    x = "Valor", y = "Frequência"
  ) +
  ggplot2::theme_minimal(base_size = 13)
```

<br>

## Método de Monte Carlo

<br>

### O que é o método de Monte Carlo?

-   O método de Monte Carlo consiste em utilizar geração repetida de números aleatórios para estimar propriedades de sistemas matemáticos ou estatísticos complexos.[@metropolis1949b]

-   A ideia central é aproximar resultados teóricos por meio da simulação de muitas amostras aleatórias.[@metropolis1949b]

-   No método Markov Chain Monte Carlo (MCMC), o modelo de Markov é usado para gerar amostras de distribuições complexas a partir da simulação de cadeias com distribuição estacionária prescrita.[@häggström2007]

<br>

```{r monte-carlo-distribuicao, echo = FALSE, warning = FALSE, message = FALSE, appendix = TRUE, fig.align = 'center', layout='Blank', ph=officer::ph_location_fullsize(), results = "asis", fig.fullwidth = TRUE, fig.cap = "Convergência do histograma para a PDF teórica da Normal(0,1) com o aumento do tamanho amostral (n = 10, 100, 1000, 10000)."}
# reproducibilidade
set.seed(42)

# Tamanhos de amostra
sizes <- c(10, 100, 1000, 10000)

# Dados simulados
normal_data <- lapply(sizes, function(n) {
  tibble::tibble(
    x = rnorm(n, mean = 0, sd = 1),
    n = factor(paste0("n = ", n), levels = paste0("n = ", sizes))
  )
}) %>% dplyr::bind_rows()

# PDF teórica Normal(0,1)
x_seq <- seq(-4, 4, length.out = 400)
pdf_norm <- tibble::tibble(x = x_seq, y = dnorm(x_seq, mean = 0, sd = 1))

# Figura 2x2
normal_plot_2x2 <-
  ggplot2::ggplot(normal_data, ggplot2::aes(x = x)) +
  ggplot2::geom_histogram(ggplot2::aes(y = ..density..), bins = 30, fill = "skyblue", color = "white") +
  ggplot2::geom_line(
    data = pdf_norm, ggplot2::aes(x = x, y = y),
    linewidth = 1, inherit.aes = FALSE
  ) +
  ggplot2::facet_wrap(~ n, ncol = 2) +
  ggplot2::coord_cartesian(xlim = c(-4, 4)) +
  ggplot2::labs(
    title = "Convergência do histograma → Normal(0,1)",
    x = "Valor", y = "Densidade"
  ) +
  ggplot2::theme_minimal(base_size = 14)

normal_plot_2x2
```

<br>

```{r monte-carlo-convergencia, echo = FALSE, warning = FALSE, message = FALSE, appendix = TRUE, fig.align = 'center', layout='Blank', ph=officer::ph_location_fullsize(), results = "asis", fig.fullwidth = TRUE, fig.cap = "Convergência da média e do desvio-padrão amostral para os valores teóricos (0 e 1, respectivamente) com o aumento do tamanho amostral (n = 10, 20, 50, 100, 200, 500, 1000, 2000, 5000, 10000)."}
# Pacotes
library(dplyr)

# reproducibilidade
set.seed(42)

# Tamanhos de amostra e número de repetições
ns   <- c(10, 20, 50, 100, 200, 500, 1000, 2000, 5000, 10000)
reps <- 500

# Função para simular
sim_summary_normal <- function(ns, reps) {
  tibble::tibble(n = ns) %>%
    dplyr::mutate(
      sims = purrr::map(n, ~ replicate(reps, {
        x <- rnorm(.x, mean = 0, sd = 1)
        c(mean = mean(x), sd = sd(x))
      }))
    ) %>%
    dplyr::mutate(
      mean_vals = purrr::map(sims, ~ .x["mean", ]),
      sd_vals   = purrr::map(sims, ~ .x["sd", ])
    ) %>%
    dplyr::select(-sims) %>%
    tidyr::pivot_longer(cols = c(mean_vals, sd_vals),
                 names_to = "stat", values_to = "values") %>%
    tidyr::unnest(values) %>%
    dplyr::group_by(n, stat) %>%
    dplyr::summarise(
      med = median(values),
      lo  = quantile(values, 0.05),
      hi  = quantile(values, 0.95),
      .groups = "drop"
    ) %>%
    dplyr::mutate(
      stat = recode(stat, mean_vals = "Média", sd_vals = "Desvio-padrão"),
      true = ifelse(stat == "Média", 0, 1)
    )
}

normal_sum <- sim_summary_normal(ns, reps)

# Gráfico
ggplot2::ggplot(normal_sum, ggplot2::aes(x = n, y = med)) +
  ggplot2::geom_ribbon(ggplot2::aes(ymin = lo, ymax = hi, fill = stat), alpha = 0.2) +
  ggplot2::geom_line(ggplot2::aes(color = stat), size = 1) +
  ggplot2::geom_hline(ggplot2::aes(yintercept = true, color = stat), linetype = 2) +
  ggplot2::facet_wrap(~ stat, scales = "free_y") +
  ggplot2::scale_x_log10(breaks = ns) +
  ggplot2::labs(
    title = "Convergência da Média e do Desvio-padrão – Normal(0,1)",
    x = "Tamanho da amostra (n, escala log)", y = "Estimativa"
  ) +
  ggplot2::theme_minimal(base_size = 13) +
  ggplot2::theme(legend.position = "none")
```

<br>

::: {.infobox .Rlogo data-latex="{images/Rlogo}"}
O pacote *base*[@base] fornece a função [*set.seed*](https://www.rdocumentation.org/packages/base/versions/3.6.2/topics/Random) para especificar uma semente para reprodutibilidade de computações que envolvem números aleatórios.
:::

<br>

::: {.infobox .Rlogo data-latex="{images/Rlogo}"}
O pacote *simstudy*[@simstudy] fornece as funções [*defData*](https://www.rdocumentation.org/packages/simstudy/versions/0.7.0/topics/defData) e [*genData*](https://www.rdocumentation.org/packages/simstudy/versions/0.7.0/topics/genData) para criar variáveis e simular um banco de dados de acordo com o delineamento pré-especificado, respectivamente.
:::

<br>

::: {.infobox .Rlogo data-latex="{images/Rlogo}"}
O pacote *faux*[@faux] fornece a função [*sim_design*](https://www.rdocumentation.org/packages/faux/versions/1.2.1/topics/sim_design) para simular um banco de dados de acordo com o delineamento pré-especificado.
:::

<br>

::: {.infobox .Rlogo data-latex="{images/Rlogo}"}
O pacote *InteractionPoweR*[@InteractionPoweR] fornece a função [*generate_interaction*](https://www.rdocumentation.org/packages/InteractionPoweR/versions/0.2.1/topics/generate_interaction) para simular bancos de dados com efeitos de interação.
:::

<br>

### Como escolher a distribuição adequada em um estudo de simulação?

-   Em estudos de simulação, é comum avaliar múltiplas distribuições para investigar a sensibilidade dos resultados às suposições do modelo.[@Eglen2017]

<br>

## Avaliação de métodos estatísticos em simulações

<br>

### Quais critérios são usados para avaliar métodos estatísticos em simulações?

-   Erro tipo I: probabilidade de rejeitar uma hipótese nula verdadeira.[@boulesteix2020]

-   Poder estatístico: probabilidade de detectar um efeito quando ele realmente existe.[@boulesteix2020]

-   Viés das estimativas: diferença entre o valor estimado e o valor verdadeiro do parâmetro.[@boulesteix2020]

-   Cobertura de intervalos de confiança: proporção de intervalos que contêm o valor verdadeiro do parâmetro.[@boulesteix2020]

-   Erro de predição: diferença entre valores previstos e valores observados em modelos preditivos.[@boulesteix2020]

-   Estabilidade: grau de consistência do desempenho do método quando diferentes amostras são geradas sob o mesmo cenário de simulação.[@boulesteix2020]

-   Custo computacional: quantidade de recursos computacionais necessários para executar o método, como tempo de processamento ou uso de memória.[@boulesteix2020]

-   Sucesso da computação: proporção de execuções nas quais o método converge ou produz resultados válidos sem falhas numéricas ou problemas de otimização.[@boulesteix2020]

<br>

### O que é o erro padrão de Monte Carlo?

<br>

-   Em estudos de simulação, as estimativas de desempenho de um método estatístico (por exemplo, viés, poder estatístico ou erro tipo I) são calculadas a partir de um número finito de repetições da simulação.[@morris2019]

-   Como cada repetição utiliza uma amostra aleatória diferente, essas estimativas também apresentam variabilidade aleatória.[@morris2019]

-   O erro padrão de Monte Carlo (Monte Carlo *standard error*, MCSE) quantifica essa variabilidade e indica o grau de incerteza associado às estimativas obtidas na simulação.[@morris2019]

-   O MCSE mede a precisão com que uma medida de desempenho foi estimada a partir do número de repetições realizadas.[@morris2019]

-   Gráficos como *zipper (zip) plots* podem ser utilizados para avaliar visualmente a cobertura de intervalos de confiança em estudos de simulação.[@morris2019; @white2023]

<br>

```{r zipper-zip-plot, include = TRUE, echo = FALSE, warning = FALSE, message = FALSE, fig.align = 'center', layout='Blank', ph=officer::ph_location_fullsize(), results = "asis", fig.fullwidth = TRUE, fig.cap = "Cobertura de Intervalos de Confiança em um estudo de simulação.", out.width = "100%"}
# reptodutibilidade
set.seed(123)

# simulação de dados
nsim <- 1000
theta <- 0

sim_data <- data.frame(
  x        = 1:nsim,
  estimate = rnorm(nsim, mean = theta, sd = 0.3),
  se       = 0.3
)

s <- rsimsum::simsum(
  data = sim_data,
  estvarname = "estimate",
  se = "se",
  true = theta,
  x = TRUE
)

p <- ggplot2::autoplot(s, type = "zip",
  zip_ci_colours = c("black")
)

p <- p +
  ggplot2::labs(
    x = "Simulações ordenadas",
    y = "Valor z padronizado"
  ) +
  ggplot2::scale_color_discrete(
    labels = c("intervalo não cobre θ", "intervalo cobre θ")
  ) +
  ggplot2::theme(
    axis.line.x = ggplot2::element_line(color = "black"),
    panel.background = ggplot2::element_blank(),
    plot.background  = ggplot2::element_blank(),
    panel.grid       = ggplot2::element_blank()
  )

print(p)
```

<br>

::: {.infobox .Rlogo data-latex="{images/Rlogo}"}
O pacote *rsimsum*[@rsimsum] fornece a função [*simsum*](https://www.rdocumentation.org/packages/rsimsum/versions/0.13.0/topics/simsum) para computar o desempenho de estudos de simulação.
:::

<br>

## Diretrizes para redação

<br>

### Quais são as diretrizes para redação de estudos de simulação computacional?

-   Visite a rede *Enhancing the QUAlity and Transparency Of health Research* ([EQUATOR Network](https://www.equator-network.org/)) para encontrar diretrizes específicas.

-   *Strengthening the reporting of empirical simulation studies: Introducing the STRESS guidelines*:[@monks2018] <https://www.equator-network.org/reporting-guidelines/strengthening-the-reporting-of-empirical-simulation-studies-introducing-the-stress-guidelines/>

<br>

```{r, echo=FALSE, warning=FALSE, results='asis', eval=knitr::is_html_output()}
cat(readLines("citation.html"), sep = "\n")
```

<br>
