# **Tabulação de dados** {#tabulacao-dados}

<br>

## Planilhas eletrônicas

<br>

### Qual a organização de uma tabela de dados?

- As informações podem ser organizadas em formato de dados retangulares (ex.: matrizes, tabelas, quadro de dados) ou não retangulares (ex.: listas).[@REF]

-   Cada variável possui sua própria coluna (vertical).[@tierney2023]

-   Cada observação possui sua própria linha (horizontal).[@tierney2023]

-   Cada valor possui sua própria célula especificada em um par (linha, coluna).[@tierney2023]

-   Cada célula possui seu próprio dado.[@tierney2023]

<br>

::: {.infobox .Rlogo data-latex="{images/Rlogo}"}
O pacote *DataEditR*[@DataEditR] fornece a função [*data_edit*](https://www.rdocumentation.org/packages/DataEditR/versions/0.1.5/topics/dataInput) para interativamente criar, editar e salvar a tabela de dados.

:::

<br>

### Qual a estrutura básica de uma tabela para análise estatística?

-   Use apenas 1 (uma) planilha eletrônica para conter todas as informações coletadas. Evite múltiplas abas no mesmo arquivo, assim como múltiplos arquivos quando possível.[@broman2018]

-   Use apenas 1 (uma) linha de cabeçalho para nomear os fatores e variáveis do seu estudo.[@broman2018]

-   Tipicamente, cada linha representa um participante e cada coluna representa uma variável ou fator do estudo. Estudos com medidas repetidas dos participantes podem conter múltiplas linhas para o mesmo participante (repetindo os dados na mesma coluna, conhecido como *formato curto*) ou só uma linha para o participante (repetindo os dados em colunas separadas, conhecido como *formato longo* ).[@Juluru2015]

<br>

```{r tabela-0, include = TRUE, echo = FALSE, warning = FALSE, message = FALSE, appendix = TRUE, fig.align = 'center', results = "asis"}
# atribui rótulos para a tabela de dados
N <- 5
M <- 4

# cria a tabela de exemplos
table.0 <- matrix("dado", nrow = N, ncol = M)

colnames(table.0) <- paste0("V", seq(1:M))
for (i in 1:N) {
  for (j in 1:M) {
    table.0[i, j] <-
      paste0("$x", "_{", as.character(i), ",", as.character(j), "}$")
  }
}

# exibe a tabela
kableExtra::kable(
  table.0,
  align = "c",
  format = ifelse(knitr::is_html_output(), "html", "latex"),
  booktabs = TRUE,
  linesep = "",
  escape = F,
  caption = "Estrutura básica de uma tabela de dados."
) %>%
  kableExtra::kable_styling(
    latex_options = c("striped"),
    bootstrap_options = c("striped", "hover", "condensed", "responsive"),
    full_width = ifelse(knitr::is_html_output(), T, T),
    position = "center"
  ) %>%
  kableExtra::row_spec(0, bold = TRUE, extra_css = "border-top: 1px solid; border-bottom: 1px solid") %>%
  kableExtra::row_spec(dim(table.0)[1], bold = TRUE, extra_css = "border-bottom: 1px solid")
```

<br>

### O que usar para organizar tabelas para análise computadorizada?

-   Seja consistente em: códigos para as variáveis categóricas; códigos para dados perdidos; nomes das variáveis; identificadores de participantes; nome dos arquivos; formato de datas; uso de caracteres de espaço.[@broman2018; @Juluru2015]

-   Crie um dicionário de dados (metadados) em um arquivo separado contendo: nome da variável, descrição da variável, unidades de medida e valores extremos possíveis.[@broman2018]

-   Use recursos para validação de dados antes e durante a digitação de dados.[@broman2018; @Juluru2015]

<br>

::: {.infobox .Rlogo data-latex="{images/Rlogo}"}
O pacote *data.table*[@data.table] fornece a função [*melt.data.table*](https://www.rdocumentation.org/packages/data.table/versions/1.14.8/topics/melt.data.table) para reorganizar a tabela em diferentes formatos.
:::

<br>

### O que não usar para organizar tabelas para análise computadorizada?

-   Não deixe células em branco: substitua dados perdidos por um código sistemático (ex.: NA [*not available*]).[@broman2018]

-   Não inclua análises estatísticas ou gráficos nas tabelas de dados brutos.[@broman2018]

-   Não utilize cores como informação. Se necessário, crie colunas adicionais - variáveis instrumentais ou auxiliares - para identificar a informação de modo que possa ser analisada.[@broman2018]

-   Não use células mescladas.

-   Delete linhas e/ou colunas totalmente em branco (sem unidades de análise e/ou sem variáveis).

<br>

### O que é recomendado e o que deve ser evitado na organização das tabelas para análise?

```{r tabela-1, include = FALSE, echo = FALSE, warning = FALSE, message = FALSE, appendix = TRUE, fig.align = 'center', results = "asis"}
# cria a tabela de exemplos
table.1 <- matrix(NA, nrow = 10, ncol = 2)

# atribui rótulos para a tabela de dados
colnames(table.1) <- c("ID", "Data.Coleta")

# preenche a tabela com identificação da unidade de análise
table.1[, 1] <- seq(1:10)

# preenche a tabela com maus exemplos
table.1[, 2] <- as.character(Sys.Date() + seq(1:10))

# preenche a tabela com melhores exemplos
table.1[, 2] <-
  format(as.Date(table.1[, 2], origin = "1950-01-01"), "%d-%m-%Y")
```

```{r tabela-2, include = FALSE, echo = FALSE, warning = FALSE, message = FALSE, appendix = TRUE, fig.align = 'center', results = "asis"}
# cria a tabela de exemplos
table.2 <- matrix(NA, nrow = 10, ncol = 4)

# atribui rótulos para a tabela de dados
colnames(table.2) <-
  c("ID", "Estado Civil", "Estado.Civil", "Estado.Civil.Cod")

# preenche a tabela com identificação da unidade de análise
table.2[, 1] <- seq(1:10)

# preenche a tabela com maus exemplos (&nbsp; representa o caracter " " em HTML)
table.2[, 2] <-
  c(
    "casado",
    "Casado",
    " casado",
    "Solteiro",
    " Casado",
    " solteiro",
    "solteiro",
    "Solteiro ",
    " casado",
    " Solteiro "
  )

# preenche a tabela com melhores exemplos
# altera para caixa baixa
table.2[, 3] <- tolower(table.2[, 2])
# remove espaços em branco
table.2[, 3] <-
  trimws(table.2[, 3], which = "both", whitespace = "[\t\r\n]")
# remove espaço em branco de HTML
table.2[, 3] <- gsub("&nbsp;", "", table.2[, 3])
# converte em fator codificado
table.2[, 4] <- factor(table.2[, 3])
```

```{r tabela-3, include = FALSE, echo = FALSE, warning = FALSE, message = FALSE, appendix = TRUE, fig.align = 'center', results = "asis"}
# cria a tabela de exemplos
table.3 <- matrix(NA, nrow = 10, ncol = 3)

# preenche a tabela com identificação da unidade de análise
table.3[, 1] <- seq(1:10)

# atribui rótulos para a tabela de dados
colnames(table.3) <- c("ID", "Filhos", "Filhos")

# preenche a tabela com maus exemplos
table.3[, 2] <-
  c("NA", 1, "NaN", "N/A", "N.A.", 0, "", "na", "n.a.", "999")

# preenche a tabela com código único
table.3[, 3] <-
  gsub("NA|NaN|N/A|N.A.|na|n.a.|\t\r\n|^$|\\d{3}", NA, table.3[, 2])
```

```{r tabela-recomendada, echo = FALSE, warning = FALSE, message = FALSE, appendix = TRUE, fig.align = 'center', results = "asis"}
# cria a tabela de exemplos
table.final <-
  data.frame(table.1[, 1], table.1[, 2], table.2[, 3], table.3[, 3])
colnames(table.final) <-
  c("ID", "Data.Coleta", "Estado.Civil", "Numero.Filhos")

# exibe a tabela
kableExtra::kable(
  table.final,
  align = "l",
  format = ifelse(knitr::is_html_output(), "html", "latex"),
  booktabs = TRUE,
  linesep = "",
  caption = "Formatação recomendada para tabela de dados."
) %>%
  kableExtra::kable_styling(
    latex_options = c("striped"),
    bootstrap_options = c("striped", "hover", "condensed", "responsive"),
    full_width = ifelse(knitr::is_html_output(), T, T),
    position = "center"
  ) %>%
  kableExtra::row_spec(
    0,
    bold = TRUE,
    extra_css = "border-top: 1px solid; border-bottom: 1px solid"
  ) %>%
  kableExtra::row_spec(
    dim(table.final)[1],
    extra_css = "border-bottom: 1px solid"
  )
```

<br>

```{r tabela-evite, echo = FALSE, warning = FALSE, message = FALSE, appendix = TRUE, fig.align = 'center', results = "asis"}
# cria a tabela de exemplos
table.final <-
  data.frame(table.1[, 1], table.1[, 2], table.2[, 2], table.3[, 2])
colnames(table.final) <-
  c("ID", "Data de Coleta", "Estado Civil", "Número de Filhos")

# exibe a tabela
kableExtra::kable(
  table.final,
  align = "l",
  format = ifelse(knitr::is_html_output(), "html", "latex"),
  booktabs = TRUE,
  linesep = "",
  caption = "Formatação não recomendada para tabela de dados."
) %>%
  kableExtra::kable_styling(
    latex_options = c("striped"),
    bootstrap_options = c("striped", "hover", "condensed", "responsive"),
    full_width = ifelse(knitr::is_html_output(), T, T),
    position = "center"
) %>%
  kableExtra::row_spec(
    0,
    bold = TRUE,
    extra_css = "border-top: 1px solid; border-bottom: 1px solid"
  ) %>%
  kableExtra::row_spec(
    dim(table.final)[1],
    extra_css = "border-bottom: 1px solid"
  )
```

<br>

```{r, echo=FALSE, warning=FALSE, results='asis', eval=knitr::is_html_output()}
cat(readLines("citation.html"), sep = "\n")
```

<br>
