# **Tamanho do efeito e P-valor** {#tamanhoefeito-pvalor}

<br>

## Tamanho do efeito

<br>

### O que é o tamanho do efeito?

-   Tamanho do efeito quantifica a magnitude de um efeito real da análise, expressando uma importância descritiva dos resultados.[@Kim2015]

<br>

### Quais são os tipos de tamanho do efeito?

-   Diferenças padronizadas entre grupos:[@Sullivan2012; @Kim2015]

    -   Cohen's d

    -   Glass's $\Delta$

    -   Razão de chances ($RC$ ou $OR$)

    -   Risco relativo ou razão de risco ($RR$)

-   Medidas de associação:[@Sullivan2012; @Kim2015]

    -   Coeficiente de correlação de Pearson ($r$), ponto-bisserial ($r_{s}$), Spearman ($\rho$), Kendall ($\tau$), Cramér ($V$) e $\phi$.

    -   Coeficiente de determinação ($R^2$)

<br>

### Como converter um tamanho de efeito em outro?

-   .[@Kim2015]

<br>

::: {.infobox .Rlogo data-latex="{images/Rlogo}"}
O pacote *effectsize*[@effectsize] fornece diversas funções para conversão de diferentes estimativas de tamanhos de efeito.
:::

<br>

### Como interpretar um tamanho do efeito?

-   Tamanhos de efeito podem ser comparadores entre diferentes estudos.[@Sullivan2012]

<br>

::: {.infobox .Rlogo data-latex="{images/Rlogo}"}
O pacote *effectsize*[@effectsize] fornece a função [*rules*](https://www.rdocumentation.org/packages/effectsize/versions/0.8.3/topics/rules) para criar regras de interpretação de tamanhos de efeito.
:::

<br>

::: {.infobox .Rlogo data-latex="{images/Rlogo}"}
O pacote *effectsize*[@effectsize] fornece a função [*interpret*](https://www.rdocumentation.org/packages/effectsize/versions/0.8.3/topics/interpret) para interpretar os tamanhos de efeito com base em uma lista de regras pré-definidas.
:::

<br>

::: {.infobox .Rlogo data-latex="{images/Rlogo}"}
O pacote *pwr*[@pwr] fornece a função [*cohen.ES*](https://www.rdocumentation.org/packages/pwr/versions/1.3-0/topics/cohen.ES) para obter os tamanhos de efeito "pequeno", "médio" e "grande" para diversos testes de hipóteses.
:::

<br>

## Efeito fixo

<br>

### O que é efeito fixo?

-   .[@REF]

<br>

## Efeito aleatório

<br>

### O que é efeito aleatório?

-   .[@REF]

<br>

## Efeito principal

<br>

### O que é efeito principal?

-   .[@Bours2023]

<br>

## Efeito de modificação

<br>

### O que é um modificador de efeito?

-   .[@Bours2023]

<br>

### O que é efeito de modificação?

-   .[@Bours2023]

<br>

## Efeito de interação

<br>

### O que é efeito de interação?

-   A interação - representada pelo símbolo \* - é o termo estatístico empregado para representar a heterogeneidade de um determinado efeito.[@Altman1996]

-   .[@Bours2023]

```{r efeito-interacao-direta, echo = FALSE, warning = FALSE, message = FALSE, fig.align = 'center', results = "asis", fig.fullwidth = TRUE, fig.cap = "Análise de efeito de interação (direta) entre grupos e tempo. Retas paralelas sugerem ausência de efeito de interação."}

# Simulate data
set.seed(123)  # For reproducibility
n <- 5  # Number of observations

# Create a data frame with two time points and different offsets
data <- data.frame(
  group = rep(c("A", "B", "B'"), each = n*2),
  time = rep(c(1, 2), each = n),
  response = c(
    5 + rnorm(n, mean = 0, sd = 1),   # Group A at time 1
    15 + rnorm(n, mean = 0, sd = 1),  # Group A at time 2
    10 + rnorm(n, mean = 0, sd = 1),  # Group B' at time 1
    20 + rnorm(n, mean = 0, sd = 1),  # Group B' at time 2
    rnorm(n, mean = 0, sd = 1),  # Group B at time 1
    rnorm(n, mean = 0, sd = 1)   # Group B at time 2
  )
)

# add offset to group B at 2
data$response[data$group == "B'" & data$time == 1] <- data$response[data$group == "B" & data$time == 1]
data$response[data$group == "B'" & data$time == 2] <- data$response[data$group == "B" & data$time == 2] + 5

# Calculate means for plotting
means <- aggregate(response ~ group + time, data, mean)

# Create the plot
ggplot2::ggplot(means, ggplot2::aes(x = time, y = response, color = group, group = group)) +
  ggplot2::geom_line(size = 1) +               # Draw lines for means
  ggplot2::geom_point(size = 3) +              # Add points for means
  ggplot2::labs(title = "",
       x = "Tempo",
       y = "Resposta") +
  ggplot2::theme_minimal() +
  ggplot2::scale_color_manual(values = c("black", "gray", "black")) +  # Custom colors
  ggplot2::theme(legend.title = ggplot2::element_blank()) + 
  # minumum theme
  ggplot2::theme(
    panel.grid.major = ggplot2::element_blank(),
    panel.grid.minor = ggplot2::element_blank(),
    panel.background = ggplot2::element_blank(),
    axis.line = ggplot2::element_line(colour = "black")
  ) + 
  # move legent to the top left corner
  ggplot2::theme(legend.position = c(0, 1), legend.justification = c(0, 1)) +
  # annotate plot with "Efeito esperado sem interação"
  ggplot2::annotate("text", x = 2, y = mean(data$response[data$group == "B" & data$time == 2]), label = "Sem efeito de \n interação", size = 3, color = "gray", hjust = -0.1, vjust = 0.5) + 
  # annotate plot with "Efeito esperado com interação"
  ggplot2::annotate("text", x = 2, y = mean(data$response[data$group == "B'" & data$time == 2]), label = "Com efeito de \n interação", size = 3, color = "black", hjust = -0.1, vjust = 0.5) + 
  # draw dashed arrow of effect from B' to B at time 2
  ggplot2::geom_segment(ggplot2::aes(x = 2, xend = 2, y = mean(data$response[data$group == "B'" & data$time == 2]), yend = mean(data$response[data$group == "B" & data$time == 2])), arrow = ggplot2::arrow(type = "open", length = ggplot2::unit(0.1, "inches"), ends = "both", angle = 20), color = "black", linetype = "dashed") + 
  # annotate plot with "Efeito de interação"
  ggplot2::annotate("text", x = 2, y = mean(data$response[data$group != "A" & data$time == 2]), label = "Tamanho de efeito \n estimado", size = 3, color = "black", hjust = -0.1, vjust = 0.5) + 
  # augment x axis margins to make room for annotations
  ggplot2::scale_x_continuous(breaks = c(1, 2), labels = c("Antes", "Depois"), expand = c(0.3, 0.3))
```

<br>

```{r efeito-interacao-inversa, echo = FALSE, warning = FALSE, message = FALSE, fig.align = 'center', results = "asis", fig.fullwidth = TRUE, fig.cap = "Análise de efeito de interação (inversa) entre grupos e tempo. Retas paralelas sugerem ausência de efeito de interação."}

# Simulate data
set.seed(123)  # For reproducibility
n <- 5  # Number of observations

# Create a data frame with two time points and different offsets
data <- data.frame(
  group = rep(c("A", "B", "B'"), each = n*2),
  time = rep(c(1, 2), each = n),
  response = c(
    5 + rnorm(n, mean = 0, sd = 1),   # Group A at time 1
    15 + rnorm(n, mean = 0, sd = 1),  # Group A at time 2
    10 + rnorm(n, mean = 0, sd = 1),  # Group B' at time 1
    20 + rnorm(n, mean = 0, sd = 1),  # Group B' at time 2
    rnorm(n, mean = 0, sd = 1),  # Group B at time 1
    rnorm(n, mean = 0, sd = 1)   # Group B at time 2
  )
)

# add offset to group B at 2
data$response[data$group == "B'" & data$time == 1] <- data$response[data$group == "B" & data$time == 1]
data$response[data$group == "B'" & data$time == 2] <- data$response[data$group == "B" & data$time == 2] - 5

# Calculate means for plotting
means <- aggregate(response ~ group + time, data, mean)

# Create the plot
ggplot2::ggplot(means, ggplot2::aes(x = time, y = response, color = group, group = group)) +
  ggplot2::geom_line(size = 1) +               # Draw lines for means
  ggplot2::geom_point(size = 3) +              # Add points for means
  ggplot2::labs(title = "",
       x = "Tempo",
       y = "Resposta") +
  ggplot2::theme_minimal() +
  ggplot2::scale_color_manual(values = c("black", "gray", "black")) +  # Custom colors
  ggplot2::theme(legend.title = ggplot2::element_blank()) + 
  # minumum theme
  ggplot2::theme(
    panel.grid.major = ggplot2::element_blank(),
    panel.grid.minor = ggplot2::element_blank(),
    panel.background = ggplot2::element_blank(),
    axis.line = ggplot2::element_line(colour = "black")
  ) + 
  # move legent to the top left corner
  ggplot2::theme(legend.position = c(0, 1), legend.justification = c(0, 1)) +
  # annotate plot with "Efeito esperado sem interação"
  ggplot2::annotate("text", x = 2, y = mean(data$response[data$group == "B" & data$time == 2]), label = "Sem efeito de \n interação", size = 3, color = "gray", hjust = -0.1, vjust = 0.5) + 
  # annotate plot with "Efeito esperado com interação"
  ggplot2::annotate("text", x = 2, y = mean(data$response[data$group == "B'" & data$time == 2]), label = "Com efeito de \n interação", size = 3, color = "black", hjust = -0.1, vjust = 0.5) + 
  # draw dashed arrow of effect from B' to B at time 2
  ggplot2::geom_segment(ggplot2::aes(x = 2, xend = 2, y = mean(data$response[data$group == "B'" & data$time == 2]), yend = mean(data$response[data$group == "B" & data$time == 2])), arrow = ggplot2::arrow(type = "open", length = ggplot2::unit(0.1, "inches"), ends = "both", angle = 20), color = "black", linetype = "dashed") + 
  # annotate plot with "Efeito de interação"
  ggplot2::annotate("text", x = 2, y = mean(data$response[data$group != "A" & data$time == 2]), label = "Tamanho de efeito \n estimado", size = 3, color = "black", hjust = -0.1, vjust = 0.5) + 
  # augment x axis margins to make room for annotations
  ggplot2::scale_x_continuous(breaks = c(1, 2), labels = c("Antes", "Depois"), expand = c(0.3, 0.3))
```

<br>

::: {.infobox .Rlogo data-latex="{images/Rlogo}"}
O pacote *nlme*[@nlme] fornece a função [*nlme*](https://www.rdocumentation.org/packages/nlme/versions/3.1-163/topics/nlme) para ajustar um modelo de regressão misto não linear.
:::

<br>

::: {.infobox .Rlogo data-latex="{images/Rlogo}"}
O pacote *mmrm*[@mmrm] fornece a função [*mmrm*](https://rdrr.io/cran/mmrm/man/mmrm.html) para ajuste de um modelo de regressão misto linear.
:::

<br>

::: {.infobox .Rlogo data-latex="{images/Rlogo}"}
O pacote *emmeans*[@emmeans] fornece a função [*emmeans*](https://www.rdocumentation.org/packages/emmeans/versions/1.8.7/topics/emmeans) para calcular as médias marginais dos fatores e suas combinações de um modelo de regressão misto linear.
:::

<br>

## Efeito de mediação

<br>

### O que é um mediador de efeito?

-   .[@Baron1986]

-   .[@Bours2023]

<br>

### O que é efeito de mediação?

-   .[@Baron1986]

-   .[@Bours2023]

<br>

### O que é efeito direto?

-   .[@Baron1986]

-   .[@Bours2023]

<br>

### O que é efeito indireto?

-   .[@Baron1986]

-   .[@Bours2023]

<br>

### O que é efeito total?

-   .[@Baron1986]

-   .[@Bours2023]

<br>

## Efeitos brutos e padronizados

<br>

### O que é efeito bruto?

-   .[@greenland1986]

-   .[@greenland1991]

<br>

### O que é efeito padronizado?

-   .[@greenland1986]

-   .[@greenland1991]

<br>

## P-valor

<br>

### O que é significância estatística?

-   A expressão "significância estatística"[@latter1902] ou "evidência estatística de significância" sugere apenas que um experimento merece ser repetido, uma vez que um baixo P-valor (calculado a partir dos dados, modelos e demais suposições do estudo) sugere ser improvável que os dados coletados sejam coletados no contexto de que a hipótese nula $H_{0}$ assumida é verdadeira.[@aylmerfisher1926]

<br>

### Como justificar o nível de significância estatística de um teste?

-   .[@REF]

<br>

::: {.infobox .Rlogo data-latex="{images/Rlogo}"}
O pacote *Superpower*[@Superpower] fornece a função [*optimal_alpha*](https://www.rdocumentation.org/packages/Superpower/versions/0.2.0/topics/optimal_alpha) para calcular e justificar o nível de significância $\alpha$ por balanço dos erros tipo I e II.
:::

<br>

::: {.infobox .Rlogo data-latex="{images/Rlogo}"}
O pacote *Superpower*[@Superpower] fornece a função [*ANOVA_compromise*](https://www.rdocumentation.org/packages/Superpower/versions/0.2.0/topics/ANOVA_compromise) para calcular e justificar o nível de significância $\alpha$ por balanço dos erros tipo I e II em análise de variância (ANOVA).
:::

<br>

### O que é o P-valor?

-   P-valor é a probabilidade, assumindo-se um dado modelo estatístico, de que um efeito calculado a partir dos dados seria igual ou mais extremo do que o seu valor observado.[@wasserstein2016]

-   P-valor é uma variável aleatória que possui distribuição uniforme quando a hipótese nula $H_{0}$ é verdadeira.[@altman2017]

<br>

### Como interpretar o P-valor?

-   P-valores abaixo de um nível de significância estatística pré-especificado representam que um experimento merece ser repetido, com a rejeição da hipótese nula $H_{0}$) justificada apenas quando experimentos adicionais frequentemente reportem igualmente resultados positivos (rejeição da hipótese nula $H_{0}$).[@goodman2016]

-   P-valor resulta da coleta e análise de dados, e assim quantifica a plausibilidade dos dados observados sob a hipótese nula $H_{0}$.[@heinze2016]

-   P-valores podem indicar quantitativamente a incompatibilidade entre os dados obtidos e o modelo estatístico especificado a priori (geralmente constituído pela hipótese nula $H_{0}$).[@wasserstein2016]

-   P-valores menores/maiores do que o nível de significância estatístico pré-estabelecido não devem ser utilizados como única fonte de informação para tomada de decisão em ciência.[@wasserstein2016]

<br>

### O que o P-valor não é?

-   P-valor não representa a probabilidade de que a hipótese nula $H_{0}$) seja verdadeira, nem a probabilidade de que os dados tenham sido produzidos pelo acaso.[@wasserstein2016]

-   P-valor não mede o tamanho do efeito ou a relevância da sua observação.[@wasserstein2016]

-   P-valor sozinho não provê informação suficiente sobre a evidência sobre um modelo teórico. A sua interpretação correta requer uma descrição ampla sobre o delineamento, métodos e análises estatísticas aplicados no estudo.[@wasserstein2016]

-   Evidência estatística de significância não provê informação sobre a magnitude do efeito observado e não necessariamente implica que o efeito é robusto.[@Landis2012; @altman2017]

<br>

### Qual a origem do 'P<0,05'?

-   .[@REF]

<br>

### Quais são os complementos ou alternativas ao P-valor?

-   Intervalos de confiança, credibilidade ou predição.[@wasserstein2016]

-   Razão de verossimilhança.[@wasserstein2016]

-   Métodos Bayesianos, fator Bayes.[@wasserstein2016]

<br>

## P-haking

<br>

### O que é P-haking?

-   .[@REF]

```{r, echo=FALSE, warning=FALSE, results='asis'}
cat(readLines("citation.html"), sep = "\n")
```

<br>
