```{=openxml}
<w:p>
  <w:r>
    <w:br w:type="page"/>
  </w:r>
</w:p>
```

# **Testes estatísticos** {#testes-estatisticos}

<br>

## Variáveis categóricas

<br>

### Testes de Qui-quadrado ($\chi^2$)

<br>

```{r qui-quadrado, include = TRUE, echo = FALSE, warning = FALSE, message = FALSE, appendix = TRUE, fig.align = 'center', layout='Blank', ph=officer::ph_location_fullsize(), results = "asis", fig.fullwidth = TRUE}
# Reprodutibilidade
base::set.seed(1234)

n <- 200L
trial <-
  tibble::tibble(
    Tratamento = base::factor(
      x = base::sample(c("A","B"), size = n, replace = TRUE, prob = c(0.5, 0.5)),
      levels = c("A","B")
    )
  ) |>
  dplyr::mutate(
    p_resp = dplyr::if_else(Tratamento == "A", 0.7, 0.4),
    y      = stats::rbinom(n = n, size = 1L, prob = p_resp),
    Resposta = base::factor(
      x = dplyr::if_else(y == 1L, "Respondeu", "Não respondeu"),
      levels = c("Respondeu","Não respondeu")
    )
  ) |>
  dplyr::select(Tratamento, Resposta)

tbl_yates <-
  trial |>
  gtsummary::tbl_cross(
    row = Tratamento,
    col = Resposta,
    statistic = "{n} ({p}%)",
    digits = 0,
    percent = "cell",
    margin = c("row","column"),
    missing = "no",
    margin_text = "Total"
  ) |>
  gtsummary::add_p(
    test = "chisq.test",
    test.args = list(correct = TRUE),
    pvalue_fun = ~ gtsummary::style_pvalue(.x, digits = 3)
  ) |>
  gtsummary::modify_header(p.value = "**P-valor**") |>
  gtsummary::bold_labels() |>
  gtsummary::modify_caption("Teste Qui-quadrado (com correção de Yates)") |>
  gtsummary::as_gt() |>
  gt::tab_source_note(
    paste0("Tamanho do efeito (Cramér's V): ", round(rstatix::cramer_v(trial$Tratamento, trial$Resposta), 3))
  )

tbl_yates
```

<br>

```{r qui-quadrado-yates, include = TRUE, echo = FALSE, warning = FALSE, message = FALSE, appendix = TRUE, fig.align = 'center', layout='Blank', ph=officer::ph_location_fullsize(), results = "asis", fig.fullwidth = TRUE}
# Reprodutibilidade
base::set.seed(1234)

n <- 200L
trial <-
  tibble::tibble(
    Tratamento = base::factor(
      x = base::sample(c("A","B"), size = n, replace = TRUE, prob = c(0.5, 0.5)),
      levels = c("A","B")
    )
  ) |>
  dplyr::mutate(
    p_resp = dplyr::if_else(Tratamento == "A", 0.7, 0.4),
    y      = stats::rbinom(n = n, size = 1L, prob = p_resp),
    Resposta = base::factor(
      x = dplyr::if_else(y == 1L, "Respondeu", "Não respondeu"),
      levels = c("Respondeu","Não respondeu")
    )
  ) |>
  dplyr::select(Tratamento, Resposta)

tbl_no_yates <-
  trial |>
  gtsummary::tbl_cross(
    row = Tratamento,
    col = Resposta,
    statistic = "{n} ({p}%)",
    digits = 0,
    percent = "cell",
    margin = c("row","column"),
    missing = "no",
    margin_text = "Total"
  ) |>
  gtsummary::add_p(
    test = "chisq.test",
    test.args = list(correct = FALSE),
    pvalue_fun = ~ gtsummary::style_pvalue(.x, digits = 3)
  ) |>
  gtsummary::modify_header(p.value = "**P-valor**") |>
  gtsummary::bold_labels() |>
  gtsummary::modify_caption("Teste Qui-quadrado (sem correção de Yates)") |>
  gtsummary::as_gt() |>
  gt::tab_source_note(
    paste0("Tamanho do efeito (Cramér's V): ", round(rstatix::cramer_v(trial$Tratamento, trial$Resposta), 3))
  )

tbl_no_yates
```

<br>

### Teste exato de Fisher

<br>

```{r fisher, include = TRUE, echo = FALSE, warning = FALSE, message = FALSE, appendix = TRUE, fig.align = 'center', layout='Blank', ph=officer::ph_location_fullsize(), results = "asis", fig.fullwidth = TRUE}
# Reprodutibilidade
base::set.seed(1234)

n <- 200L
trial <-
  tibble::tibble(
    Tratamento = base::factor(
      x = base::sample(c("A","B"), size = n, replace = TRUE, prob = c(0.5, 0.5)),
      levels = c("A","B")
    )
  ) |>
  dplyr::mutate(
    p_resp = dplyr::if_else(Tratamento == "A", 0.7, 0.4),
    y      = stats::rbinom(n = n, size = 1L, prob = p_resp),
    Resposta = base::factor(
      x = dplyr::if_else(y == 1L, "Respondeu", "Não respondeu"),
      levels = c("Respondeu","Não respondeu")
    )
  ) |>
  dplyr::select(Tratamento, Resposta)

tbl_fisher <-
  trial |>
  gtsummary::tbl_cross(
    row = Tratamento,
    col = Resposta,
    statistic = "{n} ({p}%)",
    digits = 0,
    percent = "cell",
    margin = c("row","column"),
    missing = "no",
    margin_text = "Total"
  ) |>
  gtsummary::add_p(
    test = "fisher.test",
    pvalue_fun = ~ gtsummary::style_pvalue(.x, digits = 3)
  ) |>
  gtsummary::modify_header(p.value = "**P-valor**") |>
  gtsummary::bold_labels() |>
  gtsummary::modify_caption("Teste exato de Fisher") |>
  gtsummary::as_gt() |>
  gt::tab_source_note(
    paste0("Tamanho do efeito (Cramér's V): ", round(rstatix::cramer_v(trial$Tratamento, trial$Resposta), 3))
  )

tbl_fisher
```

<br>

### Teste de McNemar

<br>

```{r mcnemar, include = TRUE, echo = FALSE, warning = FALSE, message = FALSE, appendix = TRUE, fig.align = 'center', layout='Blank', ph=officer::ph_location_fullsize(), results = "asis", fig.fullwidth = TRUE}
# McNemar (2x2 pareado) — exibir p no rodapé da tabela
# ----------------------------------------------------
base::set.seed(1234)

# Simular dados binários pré/pós pareados
n <- 100L
dados_mcnemar <-
  tibble::tibble(
    id  = 1:n,
    Pre = stats::rbinom(n, 1, 0.55)
  ) |>
  dplyr::mutate(
    p_pos = dplyr::if_else(Pre == 1L, 0.70, 0.40),
    Pos   = stats::rbinom(n, 1, p_pos),
    Pre   = base::factor(dplyr::if_else(Pre==1L,"Sim","Não"), levels=c("Sim","Não")),
    Pos   = base::factor(dplyr::if_else(Pos==1L,"Sim","Não"), levels=c("Sim","Não"))
  )

# Tabela cruzada com tbl_cross
tab_cross <-
  gtsummary::tbl_cross(
    data      = dados_mcnemar,
    row       = Pre,
    col       = Pos,
    percent   = "cell",
    digits    = 0,
    statistic = "{n} ({p}%)",
    margin    = c("row","column"),
    margin_text = "Total"
  ) |>
  gtsummary::bold_labels() |>
  gtsummary::modify_caption("Teste de McNemar")

# McNemar (p único para a tabela)
tab_pp <- base::table(dados_mcnemar$Pre, dados_mcnemar$Pos)
mc     <- stats::mcnemar.test(tab_pp, correct = TRUE)
p_txt  <- if (mc$p.value < 0.001) "<0.001" else sprintf("%.3f", mc$p.value)

# Converter para gt e acrescentar o rodapé com o p
tab_cross |>
  gtsummary::as_gt() |>
  gt::tab_source_note(
    paste0(
      "McNemar χ² = ", round(unname(mc$statistic), 3),
      "; gl = 1; p = ", p_txt
    )
  )
```

<br>

### Teste *Q* de Cochran

<br>

```{r cochran-q, include = TRUE, echo = FALSE, warning = FALSE, message = FALSE, appendix = TRUE, fig.align = 'center', layout='Blank', ph=officer::ph_location_fullsize(), results = "asis", fig.fullwidth = TRUE}
# Reprodutibilidade
base::set.seed(1234)

m <- 80L
df_q <-
  tibble::tibble(
    id = 1:m,
    T1 = stats::rbinom(m, 1, 0.50),
    T2 = stats::rbinom(m, 1, 0.60),
    T3 = stats::rbinom(m, 1, 0.72)
  )

# Longo com rótulos em vez de 0/1
df_long <-
  tidyr::pivot_longer(df_q, -id, names_to="Tempo", values_to="Resposta") |>
  dplyr::mutate(
    Tempo    = factor(Tempo, levels=c("T1","T2","T3")),
    Resposta = factor(dplyr::if_else(Resposta==1,"Positivo","Negativo"),
                      levels=c("Positivo","Negativo"))
  )

# Cochran’s Q
q_res <- rstatix::cochran_qtest(df_long, Resposta ~ Tempo | id)

# Tabela resumo
tbl_q <-
  gtsummary::tbl_cross(
    data      = df_long,
    row       = Tempo,
    col       = Resposta,
    percent   = "cell",
    digits    = 0,
    statistic = "{n} ({p}%)",
    margin    = "row"
  ) |>
  gtsummary::modify_caption("Teste Q de Cochran") |>
  gtsummary::as_gt() |>
  gt::tab_source_note(
    paste0(
      "Cochran Q χ²(", q_res$df, ") = ", round(q_res$statistic,3),
      ", p = ", ifelse(q_res$p < 0.001, "<0.001", sprintf('%.3f', q_res$p))
    )
  )

tbl_q
```

<br>

### Teste de Cochran–Armitage

<br>

```{r cochran-armitage, include = TRUE, echo = FALSE, warning = FALSE, message = FALSE, appendix = TRUE, fig.align = 'center', layout='Blank', ph=officer::ph_location_fullsize(), results = "asis", fig.fullwidth = TRUE}
# Reprodutibilidade
base::set.seed(1234)

# Exemplo: 3 doses (ordem natural)
grupos   <- c("Baixa","Média","Alta")
total    <- c(60, 60, 60)
sucesso  <- c(22, 30, 41)

# Teste de tendência
trend <- stats::prop.trend.test(x = sucesso, n = total, score = 1:3)

# Tabela agregada
dados_trend <-
  tibble::tibble(
    Grupo     = grupos,
    Sucessos  = sucesso,
    Total     = total
  ) |>
  dplyr::mutate(Proporcao = Sucessos/Total)

# Converter para formato adequado ao tbl_cross:
# duas categorias em 'Status' (Sucesso/Fracasso) + coluna de pesos 'n'
dados_trend_tbl <-
  dados_trend |>
  dplyr::mutate(Fracassos = Total - Sucessos) |>
  tidyr::pivot_longer(
    cols = c(Sucessos, Fracassos),
    names_to = "Status_raw",
    values_to = "n"
  ) |>
  dplyr::mutate(
    Status = dplyr::recode(Status_raw,
                           Sucessos = "Sucesso",
                           Fracassos = "Fracasso"),
    Status = factor(Status, levels = c("Sucesso","Fracasso"))
  ) |>
  dplyr::select(Grupo, Status, n)

# Tabela cruzada com pesos
tbl_trend <-
  gtsummary::tbl_cross(
    data      = dados_trend_tbl,
    row       = Grupo,
    col       = Status,
    percent   = "row",
    digits    = 0,
    statistic = "{n} ({p}%)",
    margin    = "row"
  ) |>
  gtsummary::modify_caption("Teste de Cochran–Armitage") |>
  gtsummary::bold_labels() |>
  gtsummary::as_gt() |>
  gt::tab_source_note(
    paste0(
      "χ²(", trend$parameter, ") = ", round(trend$statistic, 3),
      "; p = ", ifelse(trend$p.value < 0.001, "<0.001", sprintf('%.3f', trend$p.value))
    )
  )

tbl_trend
```

<br>

### Odds ratio ($OR$) e risco relativo ($RR$)

<br>

```{r or-rr, include = TRUE, echo = FALSE, warning = FALSE, message = FALSE, appendix = TRUE, fig.align = 'center', layout='Blank', ph=officer::ph_location_fullsize(), results = "asis", fig.fullwidth = TRUE}
# Reprodutibilidade
set.seed(1234)

# 2x2 tabela agregada
tab2x2 <- tibble::tibble(
  Tratamento = rep(c("A","B"), each=2),
  Resposta   = rep(c("Sim","Não"), times=2),
  n = c(72,28, 55,45)
)

# Cross table básica com gtsummary
tbl_assoc <-
  gtsummary::tbl_cross(
    data    = tab2x2,
    row     = Tratamento,
    col     = Resposta,
    percent = "row",
    digits  = 0,
    statistic = "{n} ({p}%)"
  ) |>
  gtsummary::add_p(test = "chisq.test") |>
  gtsummary::modify_caption("Medidas de associação") |>
  gtsummary::bold_labels()

# ---- calcular OR e RR manualmente ----
m <- matrix(c(72,28,55,45), nrow = 2, byrow = TRUE,
            dimnames = list(Tratamento=c("A","B"), Resposta=c("Sim","Não")))

or_res <- epitools::oddsratio.wald(m)
rr_res <- epitools::riskratio.wald(m)

# extrair valores
or_est <- round(or_res$measure[2,1], 2)
or_low <- round(or_res$measure[2,2], 2)
or_high<- round(or_res$measure[2,3], 2)
rr_est <- round(rr_res$measure[2,1], 2)
rr_low <- round(rr_res$measure[2,2], 2)
rr_high<- round(rr_res$measure[2,3], 2)

nota_assoc <- paste0(
  "OR = ", or_est, " [", or_low, ", ", or_high, "]; ",
  "RR = ", rr_est, " [", rr_low, ", ", rr_high, "]. "
)

# ---- exibir ----
tbl_assoc |>
  gtsummary::as_gt() |>
  gt::tab_source_note(nota_assoc)
```

<br>

## Variáveis contínuas

<br>

### Teste *t* de Student

<br>

```{r t-student, include = TRUE, echo = FALSE, warning = FALSE, message = FALSE, appendix = TRUE, fig.align = 'center', layout='Blank', ph=officer::ph_location_fullsize(), results = "asis", fig.fullwidth = TRUE}
# Reprodutibilidade
set.seed(1234)

n <- 100L
trial <-
  tibble::tibble(
    Tratamento = base::factor(
      x = base::sample(c("A","B"), size = n, replace = TRUE, prob = c(0.5, 0.5)),
      levels = c("A","B")
    )
  ) |>
  dplyr::mutate(
    mu    = dplyr::if_else(Tratamento == "A", 50, 55),
    desvio= dplyr::if_else(Tratamento == "A", 10, 10),
    Desfecho     = stats::rnorm(n = n, mean = mu, sd = desvio)
  ) |>
  dplyr::select(Tratamento, Desfecho)

trial_t <- 
  trial |>
  gtsummary::tbl_summary(
    by = Tratamento,
    statistic = base::list(Desfecho ~ "{mean} ({sd})"),
    digits    = base::list(Desfecho ~ 2)
  ) |>
  gtsummary::add_p(
    test = Desfecho ~ "t.test",
    test.args = base::list(var.equal = TRUE),
    pvalue_fun = ~ gtsummary::style_pvalue(.x, digits = 3)
  ) |>
  gtsummary::modify_header(p.value = "**P-valor**") |>
  gtsummary::bold_labels() |>
  gtsummary::modify_caption("Teste t de Student") |>
  gtsummary::as_gt() |>
  gt::tab_source_note(
    base::paste0(
      "Tamanho do efeito (d de Cohen): ",
      base::round(
        base::as.numeric(
          psych::cohen.d(trial$Desfecho, trial$Tratamento == "A")$cohen.d[2]
        ),
        3
      )
    )
  )

trial_t
```

<br>

### Teste *t* de Welch

<br>

```{r welch, include = TRUE, echo = FALSE, warning = FALSE, message = FALSE, appendix = TRUE, fig.align = 'center', layout='Blank', ph=officer::ph_location_fullsize(), results = "asis", fig.fullwidth = TRUE}
base::set.seed(1234)

n <- 100L
trial <-
  tibble::tibble(
    Tratamento = base::factor(
      x = base::sample(c("A","B"), size = n, replace = TRUE, prob = c(0.5, 0.5)),
      levels = c("A","B")
    )
  ) |>
  dplyr::mutate(
    mu    = dplyr::if_else(Tratamento == "A", 50, 55),
    desvio= dplyr::if_else(Tratamento == "A", 10, 10),
    Desfecho     = stats::rnorm(n = n, mean = mu, sd = desvio)
  ) |>
  dplyr::select(Tratamento, Desfecho)

trial_t <- 
  trial |>
  gtsummary::tbl_summary(
    by = Tratamento,
    statistic = base::list(Desfecho ~ "{mean} ({sd})"),
    digits    = base::list(Desfecho ~ 2)
  ) |>
  gtsummary::add_p(
    test = Desfecho ~ "t.test",
    test.args = base::list(var.equal = FALSE),
    pvalue_fun = ~ gtsummary::style_pvalue(.x, digits = 3)
  ) |>
  gtsummary::modify_header(p.value = "**P-valor**") |>
  gtsummary::bold_labels() |>
  gtsummary::modify_caption("Teste t de Welch") |>
  gtsummary::as_gt() |>
  gt::tab_source_note(
    base::paste0(
      "Tamanho do efeito (d de Cohen): ",
      base::round(
        base::as.numeric(
          psych::cohen.d(trial$Desfecho, trial$Tratamento == "A")$cohen.d[2]
        ),
        3
      )
    )
  )

trial_t
```

<br>

### Teste de Mann-Whitney

<br>

```{r mann-whitney, include = TRUE, echo = FALSE, warning = FALSE, message = FALSE, appendix = TRUE, fig.align = 'center', layout='Blank', ph=officer::ph_location_fullsize(), results = "asis", fig.fullwidth = TRUE}
# Reprodutibilidade
base::set.seed(1234)

n <- 120L
trial_ind <-
  tibble::tibble(
    Tratamento = base::factor(
      x = base::sample(c("A","B"), size = n, replace = TRUE, prob = c(0.5, 0.5)),
      levels = c("A","B")
    )
  ) |>
  dplyr::mutate(
    mu     = dplyr::if_else(Tratamento == "A", 50, 55),
    desvio = 10,
    Desfecho = stats::rnorm(n = n, mean = mu, sd = desvio)
  ) |>
  dplyr::select(Tratamento, Desfecho)

# Tamanho de efeito r (Mann–Whitney / Wilcoxon rank-sum)
eff_ind <- rstatix::wilcox_effsize(data = trial_ind, Desfecho ~ Tratamento)

tbl_mw <- 
  trial_ind |>
  gtsummary::tbl_summary(
    by = Tratamento,
    statistic = base::list(Desfecho ~ "{median} [{p25}, {p75}]"),
    digits    = base::list(Desfecho ~ 2)
  ) |>
  gtsummary::add_p(
    test = Desfecho ~ "wilcox.test",  # Mann–Whitney (rank-sum)
    pvalue_fun = ~ gtsummary::style_pvalue(.x, digits = 3)
  ) |>
  gtsummary::modify_header(p.value = "**P-valor**") |>
  gtsummary::bold_labels() |>
  gtsummary::modify_caption("Teste de Mann–Whitney (Wilcoxon rank-sum)") |>
  gtsummary::as_gt() |>
  gt::tab_source_note(
    base::paste0(
      "Tamanho do efeito (r): ",
      base::round(base::as.numeric(eff_ind$effsize), 3)
    )
  )

tbl_mw
```

<br>

### Teste de Wilcoxon

<br>

```{r wilcoxon, include = TRUE, echo = FALSE, warning = FALSE, message = FALSE, appendix = TRUE, fig.align = 'center', layout='Blank', ph=officer::ph_location_fullsize(), results = "asis", fig.fullwidth = TRUE}
# Reprodutibilidade
base::set.seed(1234)

m <- 60L
dados_wide <-
  tibble::tibble(
    ID   = 1:m,
    Pre  = stats::rnorm(m, mean = 50, sd = 10),
    Pos  = stats::rnorm(m, mean = 53, sd = 10)
  )

# Longo + níveis e ordem corretos p/ pareado
dados_long <-
  tidyr::pivot_longer(
    data  = dados_wide,
    cols  = c("Pre","Pos"),
    names_to  = "Tempo",
    values_to = "Desfecho"
  ) |>
  dplyr::mutate(
    Tempo = base::factor(Tempo, levels = c("Pre","Pos"), labels = c("Pré","Pós"))
  ) |>
  dplyr::arrange(ID, Tempo)

# Efeito r (pareado)
eff_paired <- rstatix::wilcox_effsize(
  data   = dados_long,
  formula= Desfecho ~ Tempo,
  paired = TRUE
)

# Tabela + p (Wilcoxon pareado)
tbl_wilcox <-
  dados_long |>
  dplyr::select(-ID) |>
  gtsummary::tbl_summary(
    by = Tempo,
    statistic = base::list(Desfecho ~ "{median} [{p25}, {p75}]"),
    digits    = base::list(Desfecho ~ 2)
  ) |>
  gtsummary::add_p(
    test      = Desfecho ~ "wilcox.test",
    test.args = base::list(paired = TRUE),
    pvalue_fun = ~ gtsummary::style_pvalue(.x, digits = 3)
  ) |>
  gtsummary::modify_header(p.value = "**P-valor**") |>
  gtsummary::bold_labels() |>
  gtsummary::modify_caption("Teste de Wilcoxon (signed-rank)") |>
  gtsummary::as_gt() |>
  gt::tab_source_note(
    base::paste0(
      "Tamanho do efeito (r): ",
      base::round(base::as.numeric(eff_paired$effsize), 3)
    )
  )

tbl_wilcox
```

<br>

### Análise de variância

<br>

```{r anova, include = TRUE, echo = FALSE, warning = FALSE, message = FALSE, appendix = TRUE, fig.align = 'center', layout='Blank', ph=officer::ph_location_fullsize(), results = "asis", fig.fullwidth = TRUE}
# Reprodutibilidade
base::set.seed(1234)

# Simular dados normais para 3 grupos
n <- 90L
trial_anova <-
  tibble::tibble(
    Grupo = base::factor(
      x = base::sample(c("A","B","C"), size = n, replace = TRUE),
      levels = c("A","B","C")
    )
  ) |>
  dplyr::mutate(
    mu = dplyr::case_when(
      Grupo == "A" ~ 50,
      Grupo == "B" ~ 55,
      TRUE         ~ 60
    ),
    Desfecho = stats::rnorm(n = dplyr::n(), mean = mu, sd = 10)
  ) |>
  dplyr::select(Grupo, Desfecho)

# Rodar ANOVA
anova_obj <- stats::aov(Desfecho ~ Grupo, data = trial_anova)

# Tamanho de efeito eta²
eta2 <- effectsize::eta_squared(anova_obj, partial = FALSE)$Eta2[1]

# Tabela descritiva + p-valor (ANOVA)
tbl_anova <- 
  trial_anova |>
  gtsummary::tbl_summary(
    by = Grupo,
    statistic = base::list(Desfecho ~ "{mean} ({sd})"),
    digits    = base::list(Desfecho ~ 2)
  ) |>
  gtsummary::add_p(
    test = Desfecho ~ "aov",
    pvalue_fun = ~ gtsummary::style_pvalue(.x, digits = 3)
  ) |>
  gtsummary::modify_header(p.value = "**P-valor**") |>
  gtsummary::bold_labels() |>
  gtsummary::modify_caption("Análise de variância de um fator") |>
  gtsummary::as_gt() |>
  gt::tab_source_note(
    base::paste0("Tamanho do efeito (eta²): ", base::round(eta2, 3))
  )

tbl_anova

# Pós-hoc de Tukey
posthoc_tukey <- TukeyHSD(anova_obj)

# Função de formatação para p-valores
format_p <- function(x) {
  dplyr::case_when(
    x < 0.001 ~ "<0.001",
    TRUE      ~ formatC(x, digits = 3, format = "f")
  )
}

# Converter em tibble e padronizar nomes/labels
tukey_tbl <-
  tibble::as_tibble(posthoc_tukey$Grupo, rownames = "comparacao") |>
  dplyr::rename(
    diff   = diff,
    lwr    = lwr,
    upr    = upr,
    p_adj  = `p adj`
  ) |>
  dplyr::mutate(
    p_adj = base::signif(p_adj, 3)
  )

tukey_tbl |>
  gt::gt() |>
  gt::tab_header(title = "Post hoc de Tukey") |>
  gt::cols_label(
    comparacao = "Comparação",
    diff       = "Diferença de médias",
    lwr        = "IC95% inferior",
    upr        = "IC95% superior",
    p_adj      = "p (ajustado)"
  ) |>
  gt::fmt_number(columns = c("diff", "lwr", "upr"), decimals = 2) |>
  gt::fmt(columns = "p_adj", fns = format_p)
```

<br>

### Análise de variância (Welch)

<br>

```{r welch-anova, include = TRUE, echo = FALSE, warning = FALSE, message = FALSE, appendix = TRUE, fig.align = 'center', layout='Blank', ph=officer::ph_location_fullsize(), results = "asis", fig.fullwidth = TRUE}
# Reprodutibilidade
base::set.seed(1234)

# ---- Simular 3 grupos com médias diferentes e variâncias desiguais ----
n <- 150L
trial_welch <-
  tibble::tibble(
    Grupo = base::factor(
      x = base::sample(c("A","B","C"), size = n, replace = TRUE),
      levels = c("A","B","C")
    )
  ) |>
  dplyr::mutate(
    mu = dplyr::case_when(
      Grupo == "A" ~ 50,
      Grupo == "B" ~ 56,
      TRUE         ~ 62
    ),
    sd = dplyr::case_when(
      Grupo == "A" ~  8,
      Grupo == "B" ~ 12,
      TRUE         ~ 15
    ),
    Desfecho = stats::rnorm(n = dplyr::n(), mean = mu, sd = sd)
  ) |>
  dplyr::select(Grupo, Desfecho)

# ---- Função de p-valor para ANOVA de Welch (oneway.test) p/ usar no add_p ----
.welch_p <- function(data, variable, by, ...) {
  df <- data |>
    dplyr::select(dplyr::all_of(c(by, variable))) |>
    stats::setNames(c("by","x")) |>
    dplyr::filter(!base::is.na(by) & !base::is.na(x))
  res <- stats::oneway.test(x ~ by, data = df, var.equal = FALSE)
  tibble::tibble(p.value = res$p.value)
}

# ---- Eta² (proporção de variância explicada) calculado via somas de quadrados ----
ss_components <- trial_welch |>
  dplyr::group_by(Grupo) |>
  dplyr::summarise(n = dplyr::n(),
                   m = base::mean(Desfecho),
                   s2 = stats::var(Desfecho),
                   .groups = "drop")
grand_mean <- base::mean(trial_welch$Desfecho)
SSb <- base::sum(ss_components$n * (ss_components$m - grand_mean)^2)
SSw <- base::sum((ss_components$n - 1) * ss_components$s2)
SSt <- SSb + SSw
eta2 <- SSb / SSt

# ---- Tabela descritiva + p (Welch) ----
tbl_welch <-
  trial_welch |>
  gtsummary::tbl_summary(
    by = Grupo,
    statistic = base::list(Desfecho ~ "{mean} ({sd})"),
    digits    = base::list(Desfecho ~ 2)
  ) |>
  gtsummary::add_p(
    test = base::list(Desfecho ~ .welch_p),
    pvalue_fun = ~ gtsummary::style_pvalue(.x, digits = 3)
  ) |>
  gtsummary::modify_header(p.value = "**P-valor (Welch)**") |>
  gtsummary::bold_labels() |>
  gtsummary::modify_caption("Análise de variância de Welch") |>
  gtsummary::as_gt() |>
  gt::tab_source_note(
    base::paste0("Tamanho do efeito (eta², via SS): ", base::round(eta2, 3))
  )

tbl_welch

# ---- Pós-hoc de Games-Howell (robusto a variâncias desiguais) ----
gh <- rstatix::games_howell_test(trial_welch, Desfecho ~ Grupo) |>
  dplyr::mutate(
    # arredonda para exibição (se quiser manter valores "crus", remova esta linha)
    p.adj = base::signif(p.adj, 3),
    # cria p formatado com o seu critério (<0.001 etc.)
    p_fmt = dplyr::case_when(
      p.adj < 0.001 ~ "<0.001",
      TRUE          ~ base::sprintf("%.3f", p.adj)
    )
  )

gh |>
  dplyr::select(group1, group2, estimate, conf.low, conf.high, p_fmt) |>
  gt::gt() |>
  gt::tab_header(title = "Post hoc de Games-Howell") |>
  gt::cols_label(
    group1 = "Grupo 1",
    group2 = "Grupo 2",
    estimate = "Diferença de médias",
    conf.low = "IC95% inferior",
    conf.high = "IC95% superior",
    p_fmt = "p (ajustado)"
  ) |>
  gt::fmt_number(columns = c("estimate","conf.low","conf.high"), decimals = 2)

```


<br>

### Teste de Kruskal-Wallis

<br>

```{r kruskal-wallis, include = TRUE, echo = FALSE, warning = FALSE, message = FALSE, appendix = TRUE, fig.align = 'center', layout='Blank', ph=officer::ph_location_fullsize(), results = "asis", fig.fullwidth = TRUE}
# Reprodutibilidade
base::set.seed(1234)

# ----- Simular dados assimétricos (lognormais) para 3 grupos -----
n <- 180L
trial_kw <-
  tibble::tibble(
    Grupo = base::factor(
      x = base::sample(c("A","B","C"), size = n, replace = TRUE),
      levels = c("A","B","C")
    )
  ) |>
  dplyr::mutate(
    meanlog = dplyr::case_when(
      Grupo == "A" ~ 3.6,   # ~ mediana ≈ e^{meanlog} ≈ 36.6
      Grupo == "B" ~ 3.8,   # ≈ 44.7
      TRUE         ~ 4.0    # ≈ 54.6
    ),
    sdlog   = 0.5,
    Desfecho = stats::rlnorm(n = dplyr::n(), meanlog = meanlog, sdlog = sdlog)
  ) |>
  dplyr::select(Grupo, Desfecho)

# Efeito: epsilon² e eta²_H (fórmulas padrão)
# Kruskal–Wallis
kw_obj <- stats::kruskal.test(Desfecho ~ Grupo, data = trial_kw)
H <- base::as.numeric(kw_obj$statistic)
k <- base::nlevels(trial_kw$Grupo)
N <- base::nrow(trial_kw)
eps2   <- (H - k + 1) / (N - k)

# Tabela descritiva + p-valor
tbl_kw <- 
  trial_kw |>
  gtsummary::tbl_summary(
    by = Grupo,
    statistic = base::list(Desfecho ~ "{median} [{p25}, {p75}]"),
    digits    = base::list(Desfecho ~ 2)
  ) |>
  gtsummary::add_p(
    test = Desfecho ~ "kruskal.test",
    pvalue_fun = ~ gtsummary::style_pvalue(.x, digits = 3)
  ) |>
  gtsummary::modify_header(p.value = "**P-valor**") |>
  gtsummary::bold_labels() |>
  gtsummary::modify_caption("Teste de Kruskal–Wallis") |>
  gtsummary::as_gt() |>
  gt::tab_source_note(
    base::paste0(
      "Tamanho do efeito: epsilon² = ", base::round(eps2, 3)
    )
  )

tbl_kw

# Pós-hoc de Dunn (ajuste Bonferroni) no mesmo formato do GH
posthoc_dunn <-
  rstatix::dunn_test(
    data = trial_kw,
    formula = Desfecho ~ Grupo,
    p.adjust.method = "bonferroni"
  ) |>
  dplyr::mutate(
    p = dplyr::case_when(
      p < 0.001 ~ "<0.001",
      TRUE          ~ base::sprintf("%.3f", p)
    ),
    p.adj = dplyr::case_when(
      p.adj < 0.001 ~ "<0.001",
      TRUE          ~ base::sprintf("%.3f", p.adj)
    )
  )

posthoc_dunn |>
  dplyr::select(group1, group2, statistic, p, p.adj) |>
  gt::gt() |>
  gt::tab_header(title = "Post hoc de Dunn (Bonferroni)") |>
  gt::cols_label(
    group1        = "Grupo 1",
    group2        = "Grupo 2",
    statistic     = "Z",
    p             = "p",
    p.adj         = "p (ajustado)"
  ) |>
  gt::fmt_number(columns = "statistic", decimals = 3)
```

<br>

```{r, echo=FALSE, warning=FALSE, results='asis', eval=knitr::is_html_output()}
cat(readLines("citation.html"), sep = "\n")
```

<br>
