# **Tabulação de dados** {#tabulacao-dados}

<br>

## Planilhas eletrônicas {#planilhas}

<br>

### Qual a organização de uma tabela de dados?

-   Cada variável possui sua própria coluna (vertical).[@tierney2023]

-   Cada observação possui sua própria linha (horizontal).[@tierney2023]

-   Cada valor possui sua própria célula (linha, coluna).[@tierney2023]

<br>

### Qual a estrutura básica de uma tabela para análise estatística? {.tabset}

-   Use apenas uma planilha para conter todas as informações coletadas. Evite múltiplas abas no mesmo arquivo, assim como múltiplos arquivos quando possível.[@broman2018]

-   Use apenas 1 (uma) linha de cabeçalho para nomear os fatores e variáveis do seu estudo.[@broman2018]

-   Tipicamente, cada linha representa um participante e cada coluna representa uma variável ou fator do estudo. Estudos com medidas repetidas dos participantes podem conter múltiplas linhas para o mesmo participante (repetindo os dados na mesma coluna, conhecido como *formato curto*) ou só uma linha para o participante (repetindo os dados em colunas separadas, conhecido como *formato longo* ).[@Juluru2015]

<br>

#### `r library(fontawesome); fa("square-check", fill = "green", margin_right = "0.1em")` *Recomendado*

```{r tabela.0, include = TRUE, echo = FALSE, warning = FALSE, message = FALSE, fig.align='center', results = "asis"}
# atribui rótulos para a tabela de dados
N <- 5
M <- 4

# cria a tabela de exemplos
table.0 <- matrix("dado", nrow = N, ncol = M)

colnames(table.0) <- paste0("V", seq(1:M))
for (i in 1:N) {
  for (j in 1:M) {
    table.0[i, j] <-
      paste0("$$X", "_{", as.character(i), ",", as.character(j), "}$$")
  }
}

# exibe a tabela
kableExtra::kable(table.0,
      align = "c",
      format = "html",
      escape = FALSE,
      booktabs = TRUE) %>%
  kableExtra::kable_styling(
    bootstrap_options = c("striped", "hover", "condensed", "responsive"),
    full_width = T,
    position = "center"
  ) %>%
  kableExtra::row_spec(
    0,
    background = "#2C3E50",
    bold = TRUE,
    color = "white"
  )
```

<br>

### O que usar para organizar tabelas para análise computadorizada?

-   Seja consistente em: códigos para as variáveis categóricas; códigos para dados perdidos; nomes das variáveis; identificadores de participantes; nome dos arquivos; formato de datas; uso de caracteres de espaço.[@broman2018; @Juluru2015]

-   Use recursos para validação de dados antes e durante a digitação de dados.[@broman2018; @Juluru2015]

::: blue
`r library(fontawesome); fa("r-project", margin_right = "0.1em")` O pacote *data.table*[@data.table] fornece a função *melt* para reorganizar a tabela em diferentes formatos. [`r library(fontawesome); fa("up-right-from-square", margin_right = "0.1em")`](https://cran.r-project.org/web/packages/data.table/index.html)
:::

<br>

### O que *não* usar para organizar tabelas para análise computadorizada? {.tabset}

-   Não deixe células em branco: substitua dados perdidos por um código sistemático (ex.: NA [*not available*]).[@broman2018]

-   Não inclua análises estatísticas ou gráficos nas tabelas de dados brutos.[@broman2018]

-   Não utilize cores como informação. Se necessário, crie colunas adicionais - variáveis instrumentais ou auxiliares - para identificar a infomação de modo que possa ser analisada.[@broman2018]

-   Não use células mescladas.

-   Delete linhas e/ou colunas totalmente em branco (sem unidades de análise e/ou sem variáveis).

<br>

```{r tabela.1, include = FALSE, echo = FALSE, warning = FALSE, message = FALSE, fig.align='center', results = "asis"}
# cria a tabela de exemplos
table.1 <- matrix(NA, nrow = 10, ncol = 2)

# atribui rótulos para a tabela de dados
colnames(table.1) <- c("ID", "Data.Coleta")

# preenche a tabela com identificação da unidade de análise
table.1[, 1] <- seq(1:10)

# preenche a tabela com maus exemplos
table.1[, 2] <- as.character(Sys.Date() + seq(1:10))

# preenche a tabela com melhores exemplos
table.1[, 2] <-
  format(as.Date(table.1[, 2], origin = "1950-01-01"), "%d-%m-%Y")
```

```{r tabela.2, include = FALSE, echo = FALSE, warning = FALSE, message = FALSE, fig.align='center', results = "asis"}
# cria a tabela de exemplos
table.2 <- matrix(NA, nrow = 10, ncol = 4)

# atribui rótulos para a tabela de dados
colnames(table.2) <-
  c("ID", "Estado Civil", "Estado.Civil", "Estado.Civil.Cod")

# preenche a tabela com identificação da unidade de análise
table.2[, 1] <- seq(1:10)

# preenche a tabela com maus exemplos (&nbsp; representa o caracter " " em HTML)
table.2[, 2] <-
  c(
    "casado",
    "Casado",
    "&nbsp;casado",
    "Solteiro",
    "&nbsp;Casado",
    "&nbsp;solteiro",
    "solteiro",
    "Solteiro&nbsp;",
    "&nbsp;casado",
    "&nbsp;Solteiro&nbsp;"
  )

# preenche a tabela com melhores exemplos
# altera para caixa baixa
table.2[, 3] <- tolower(table.2[, 2])
# remove espaços em branco
table.2[, 3] <-
  trimws(table.2[, 3], which = "both", whitespace = "[\t\r\n]")
# remove espaço em branco de HTML
table.2[, 3] <- gsub("&nbsp;", "", table.2[, 3])
# converte em fator codificado
table.2[, 4] <- factor(table.2[, 3])
```

```{r tabela.3, include = FALSE, echo = FALSE, warning = FALSE, message = FALSE, fig.align='center', results = "asis"}
# cria a tabela de exemplos
table.3 <- matrix(NA, nrow = 10, ncol = 3)

# preenche a tabela com identificação da unidade de análise
table.3[, 1] <- seq(1:10)

# atribui rótulos para a tabela de dados
colnames(table.3) <- c("ID", "Filhos", "Filhos")

# preenche a tabela com maus exemplos
table.3[, 2] <-
  c("NA", 1, "NaN", "N/A", "N.A.", 0, "", "na", "n.a.", "999")

# preenche a tabela com código único
table.3[, 3] <-
  gsub("NA|NaN|N/A|N.A.|na|n.a.|\t\r\n|^$|\\d{3}", NA, table.3[, 2])
```

#### `r library(fontawesome); fa("square-check", fill = "green", margin_right = "0.1em")` *Recomendado*

```{r tabela.recomendada, echo = FALSE, warning = FALSE, message = FALSE, fig.align='center', results = "asis"}
# cria a tabela de exemplos
table.final <-
  data.frame(table.1[, 1], table.1[, 2], table.2[, 3], table.3[, 3])
colnames(table.final) <-
  c("ID", "Data.Coleta", "Estado.Civil", "Numero.Filhos")

# exibe a tabela
kableExtra::kable(table.final,
      align = "l",
      format = "html",
      escape = FALSE,
      booktabs = TRUE) %>%
  kableExtra::kable_styling(
    bootstrap_options = c("striped", "hover", "condensed", "responsive"),
    full_width = T,
    position = "center"
  ) %>%
  kableExtra::row_spec(
    0,
    background = "#2C3E50",
    bold = TRUE,
    color = "white"
  )
```

<br>

<!--script for generating HORIZONTAL LINE-->

<hr style="height:2px;border-width:0;color:#2C3E50;background-color:#2C3E50">

<a style="float:right" href="#top"><b>Início `r library(fontawesome); fa("circle-up")`</b></a>

#### `r library(fontawesome); fa("xmark", fill = "red", margin_right = "0.1em")` *Evite*

```{r tabela.evite, echo = FALSE, warning = FALSE, message = FALSE, fig.align='center', results = "asis"}
# cria a tabela de exemplos
table.final <-
  data.frame(table.1[, 1], table.1[, 2], table.2[, 2], table.3[, 2])
colnames(table.final) <-
  c("ID", "Data de Coleta", "Estado Civil", "Número de Filhos")

# exibe a tabela
kableExtra::kable(table.final,
      align = "l",
      format = "html",
      escape = FALSE,
      booktabs = TRUE) %>%
  kableExtra::kable_styling(
    bootstrap_options = c("striped", "hover", "condensed", "responsive"),
    full_width = T,
    position = "center"
  ) %>%
  kableExtra::row_spec(
    0,
    background = "#2C3E50",
    bold = TRUE,
    color = "white"
  )
```

<br>
