# **Computação estatística** {#computacao-estatistica}

<br>

## Por onde começar {#inicio}

<br>

### O que são *R scripts*?

-   Um **R script** é um arquivo de texto contendo (quase) os mesmos comandos que você digitaria na linha de comando do R. (Quase) refere-se ao fato de que se você estiver usando *sink()* para enviar a saída para um arquivo, você terá que incluir alguns comandos em *print()* para obter a mesma saída da linha de comando ([CRAN](https://cran.r-project.org/doc/contrib/Lemon-kickstart/kr_scrpt.html)).

<br>

### Quais práticas são recomendadas na redação de *R scripts*?

-   Use nomes consistentes para as variáveis.[@SchwabSimon2021]

-   Defina os tipos de variáveis adequatamente no banco de dados.[@SchwabSimon2021]

-   Defina constantes - isto é, variáveis de valor fixo - ao invés de digitar valores.[@SchwabSimon2021]

-   Use e cite os pacotes disponíveis para suas análises.[@SchwabSimon2021]

-   Controle as versões do script.[@Eglen2017; @SchwabSimon2021]

-   Teste o script antes de sua utilização.[@SchwabSimon2021]

-   Conduza revisão por pares do código durante a redacão (digitação em dupla).[@SchwabSimon2021]

<br>

### O que pode ser compartilhado?

-   Idealmente, todos os scripts, pacotes/biliotecas e dados necessários para outros reproduzirem seus dados.[@Eglen2017]

-   Minimamente, partes importantes incluindo implementações de novos algoritmos e dados que permitam reproduzir um resultado importante.[@Eglen2017]

<br>

### Como preparar os *R scripts* para compartilhamento?

-   Crie links persistentes para versões do seu script.[@Eglen2017]

-   Escolha uma licença apropriada para garantir como outros usarão seus scripts.[@Eglen2017]

-   Providencie a documentação sobre seu script (ex.: arquivos *README*).[@Eglen2017]

-   Compartilhar todos os pacotes relacionados à sua análise.[@Zhao2023]

<br>

::: blue
`r library(fontawesome); fa("r-project", margin_right = "0.1em")` O pacote *formatR*[@formatR] fornece funções para formatar um ou mais scripts. [`r library(fontawesome); fa("up-right-from-square", margin_right = "0.1em")`](https://cran.r-project.org/web/packages/formatR/index.html)
:::

::: blue
`r library(fontawesome); fa("r-project", margin_right = "0.1em")` O pacote *pkglite*[@pkglite] permite submeter documentos eletrônicos com todos os pacotes necessários. [`r library(fontawesome); fa("up-right-from-square", margin_right = "0.1em")`](https://cran.rstudio.com/web/packages/pkglite/index.html)
:::

<br>

## Instalação {#instalacao}

<br>

- [**`r R.version$version.string`**](https://cran.rstudio.com/)

<br>

- [**RStudio**](https://posit.co/downloads/)

<br>

- **Pacotes**

```{r pacotes-instalador, echo = FALSE, warning = FALSE, message = FALSE, fig.align='center', results = "hide"}
if (!require("remotes", character.only = TRUE, quietly = TRUE))
  install.packages("remotes", character.only = TRUE)
library("remotes", character.only = TRUE)

if (!require("grateful", character.only = TRUE, quietly = TRUE))
  remotes::install_github("Pakillo/grateful")
library("grateful", character.only = TRUE)

if (!require("emo", character.only = TRUE, quietly = TRUE))
  devtools::install_github("hadley/emo"
  )
```

```{r pacotes-citacao, echo = FALSE, warning = FALSE, message = FALSE, fig.align='center', results = "asis"}
grateful::cite_packages(output = "paragraph", citation.style = "american-medical-association-10th-edition.csl", bib.file = "grateful-refs.bib", dependencies = FALSE, out.dir = getwd())
```

<br>
